---
title: "Tutorial 1: Importação de Dados do DATASUS"
author: "Equipe climasus4r"
date: "`r format(Sys.Date(), '%d/%m/%Y')`"
output:
  html_document:
    css: _tutorial-style.css
    toc: true
    toc_float: true
    number_sections: false
---

```{r setup, include=FALSE}
# ATENÇÃO — estratégia de pré-renderização.
# Este tutorial NÃO executa downloads durante a renderização. Todas as figuras e
# tabelas foram geradas UMA vez pelo script scripts/tutorial_01_importacao.R e
# são apenas carregadas aqui (PNG via include_graphics; RDS via readRDS).
# Por isso, os chunks de ensino abaixo usam eval = FALSE: o código é mostrado,
# mas não é executado no momento do knit.
knitr::opts_chunk$set(echo = TRUE, eval = FALSE, message = FALSE, warning = FALSE)

# Helpers para exibir artefatos de forma robusta: se o arquivo ainda não foi
# gerado (script de geração não executado), mostram uma nota em vez de quebrar
# o knit. Assim a vignette renderiza a qualquer momento.
fig_ou_nota <- function(path, nota) {
  if (file.exists(path)) knitr::include_graphics(path)
  else knitr::asis_output(paste0("> *", nota, "*"))
}
tbl_ou_nota <- function(path, nota, caption = NULL) {
  if (file.exists(path)) knitr::kable(readRDS(path), caption = caption)
  else knitr::asis_output(paste0("> *", nota, "*"))
}
.nota_gerar <- "Artefato indisponível — rode `Rscript scripts/tutorial_01_importacao.R` (a partir da raiz do pacote) para gerá-lo."
```

# Objetivo

Ao final deste tutorial você será capaz de **importar microdados dos Sistemas de
Informação em Saúde do DATASUS** com uma única função — `sus_data_import()` — e de
controlar seus principais recursos: a escolha do **sistema** (SIM, SIH, SINAN,
SINASC, CNES, SIA) e seus subsistemas, o **recorte espacial** (por UF, por região
predefinida ou por município), a diferença entre sistemas **anuais e mensais**, a
escolha do **backend** de processamento, e — fundamental para trabalhos
reprodutíveis e de grande volume — o **cache inteligente** e o **processamento
paralelo**.

A importação é a **primeira etapa** do pipeline do `climasus4r`. Tudo o que vem
depois (padronização, filtragem, criação de variáveis, agregação, junção espacial,
vínculo socioeconômico, integração climática e modelagem) parte da base bruta
construída aqui.

# Contexto científico

A pesquisa em clima e saúde no Brasil apoia-se nos **Sistemas de Informação em
Saúde (SIS)** mantidos pelo Ministério da Saúde e disponibilizados pelo DATASUS.
Cada sistema registra um tipo de evento, com cobertura nacional e granularidade
municipal:

- **SIM** — Sistema de Informações sobre Mortalidade (declarações de óbito);
- **SIH** — Sistema de Informações Hospitalares (internações/AIH);
- **SINAN** — Sistema de Informação de Agravos de Notificação (doenças notificáveis,
  como dengue, zika e chikungunya);
- **SINASC** — Sistema de Informações sobre Nascidos Vivos;
- **CNES** — Cadastro Nacional de Estabelecimentos de Saúde;
- **SIA** — Sistema de Informações Ambulatoriais.

O acesso programático a esses arquivos `.dbc` é mediado pelo pacote `microdatasus`
(Saldanha, Bastos & Barcellos, 2019). O `climasus4r` encapsula esse acesso em
`sus_data_import()`, acrescentando **cache** (para não rebaixar os mesmos dados a
cada execução), **paralelismo** (para acelerar downloads de muitas UFs/anos) e
mensagens multilíngues. Importar de forma reprodutível — registrando sistema, ano
e recorte espacial — é o que torna um estudo auditável e replicável.

> **Caso condutor.** Ao longo de toda a série de tutoriais investigamos a
> **temperatura e os desfechos de saúde em idosos (60+) na Região Metropolitana de
> São Paulo, 2014–2019**. Neste primeiro tutorial montamos a **base bruta
> multi-sistema**: óbitos (SIM-DO), internações (SIH-RD) e, como caso secundário de
> clima × arboviroses, dengue (SINAN-DENGUE). Os objetos importados aqui são salvos
> e servirão de entrada para o Tutorial 2 (Encoding e Padronização).

# Dados utilizados

| Sistema | `system =` | Periodicidade | Papel no caso |
|---------|------------|---------------|---------------|
| SIM-DO (óbitos) | `"SIM-DO"` | Anual | Desfecho principal (mortalidade) |
| SIH-RD (internações) | `"SIH-RD"` | Mensal (exige `month`) | Morbidade hospitalar |
| SINAN-DENGUE | `"SINAN-DENGUE"` | Anual | Caso secundário (clima × dengue) |

Recorte espacial: estado de **São Paulo** (`uf = "SP"`), 2014–2019. Todos os dados
são **públicos e reais**, obtidos do DATASUS via `microdatasus`.

# Pipeline completo

Os blocos abaixo reproduzem o que o script `scripts/tutorial_01_importacao.R`
executa. Comece carregando o pacote:

```{r carregar}
library(climasus4r)
```

## Importar um sistema anual (SIM-DO)

O SIM é **anual**: o argumento `month` é ignorado. Pedimos os seis anos de uma vez
e deixamos o cache e o paralelismo ligados.

```{r import-sim}
obitos <- sus_data_import(
  uf        = "SP",
  year      = 2014:2019,
  system    = "SIM-DO",
  backend   = "tibble",   # "arrow" (lazy, padrão) ou "tibble" (em memória)
  use_cache = TRUE,        # reaproveita downloads anteriores
  parallel  = TRUE,        # baixa anos em paralelo
  workers   = 4,
  lang      = "pt"
)
```

## Importar um sistema mensal (SIH-RD)

O SIH é **mensal**: o argumento `month` é **obrigatório**. Aqui pedimos apenas os
meses de inverno (junho a agosto), quando a mortalidade respiratória de idosos
tende a ser mais alta.

```{r import-sih}
internacoes <- sus_data_import(
  uf        = "SP",
  year      = 2014:2019,
  month     = 6:8,         # obrigatório para SIH, CNES e SIA
  system    = "SIH-RD",
  use_cache = TRUE,
  parallel  = TRUE,
  workers   = 4,
  lang      = "pt"
)
```

## Importar notificações (SINAN-DENGUE)

```{r import-sinan}
dengue <- sus_data_import(
  uf        = "SP",
  year      = 2014:2019,
  system    = "SINAN-DENGUE",
  use_cache = TRUE,
  lang      = "pt"
)
```

## Recorte espacial: por região ou por município

Em vez de listar UFs, você pode usar um **grupo predefinido** em `region`
(macrorregiões, biomas ou bacias) — útil para estudos regionais:

```{r import-region}
# Toda a macrorregião Sudeste (ES, MG, RJ, SP) de uma vez:
obitos_sudeste <- sus_data_import(
  region = "sudeste",
  year   = 2019,
  system = "SIM-DO",
  lang   = "pt"
)
```

Ou restringir a um **município** por código IBGE (ou nome em `city`). O filtro é
resolvido para o código IBGE **antes** do download:

```{r import-muni}
# Apenas o município de São Paulo (código IBGE 3550308):
obitos_muni_sp <- sus_data_import(
  uf                = "SP",
  year              = 2014:2019,
  system            = "SIM-DO",
  municipality_code = "3550308",
  lang              = "pt"
)
```

## (Opcional) Reler dados já exportados

Depois de exportar a base (com `sus_data_export()`), você pode relê-la em sessões
futuras sem baixar de novo, com `sus_data_read()` — que detecta o formato
automaticamente:

```{r read}
obitos <- sus_data_read("output/sim_sp_2014_2019.parquet")
```

Ao final desta etapa temos `obitos`, `internacoes` e `dengue` — a **base bruta
multi-sistema** que alimentará os próximos tutoriais.

# Características das funções

## `sus_data_import()`

A única porta de entrada da etapa de importação. Encapsula
`microdatasus::fetch_datasus` (Saldanha, Bastos & Barcellos, 2019) com cache e
paralelismo.

| Argumento | Essencial? | Descrição |
|-----------|------------|-----------|
| `uf` / `region` | sim (um deles) | UF(s) (`"SP"`, `c("SP","RJ")`, `"all"`) **ou** grupo predefinido (`"sudeste"`, `"amazonia_legal"`, …) |
| `year` | sim | Ano(s) com 4 dígitos (ex.: `2014:2019`) |
| `system` | sim | Sistema/subsistema (ver tabela de sistemas abaixo) |
| `month` | só mensais | Mês(es) 1–12; **obrigatório** para SIH, CNES e SIA; ignorado em SIM, SINAN e SINASC |
| `backend` | opcional | `"arrow"` (lazy, padrão) ou `"tibble"` (em memória) |
| `city` / `municipality_code` | opcional | Restringe a municípios (nome ou código IBGE de 6/7 dígitos) |
| `use_cache` | recomendado | `TRUE` reaproveita downloads; `cache_dir` define a pasta |
| `force_redownload` | opcional | `TRUE` ignora o cache e rebaixa tudo |
| `parallel` / `workers` | opcional | Paraleliza combinações UF/ano; respeita o `future::plan()` do usuário |
| `lang` / `verbose` | opcional | Idioma (`"pt"`, `"en"`, `"es"`) e nível de mensagens |

**Retorno:** um `tibble`/`data.frame` (ou objeto Arrow, se `backend = "arrow"`) com
as variáveis originais do sistema, mais `source_system` e `download_timestamp`,
datas como objetos `Date` e texto em UTF-8.

**Cache inteligente.** As chamadas são identificadas por uma chave **SHA-256** dos
parâmetros (UF, ano, mês, sistema). Os resultados ficam em `cache_dir`
(`~/.climasus4r_cache/data` por padrão) como RDS comprimido e são reaproveitados
automaticamente. O cache expira em ~30 dias para sistemas **dinâmicos** (CNES, SIA,
SIH) e ~365 dias para os **estáticos** (SIM, SINAN, SINASC).

## `sus_data_read()`

Relê arquivos já exportados, sem voltar à fonte. Autodetecta o formato.

| Argumento | Descrição |
|-----------|-----------|
| `path` | Caminho de um arquivo, vetor de arquivos, ou uma pasta |
| `format` | `NULL` (autodetecta) ou `"parquet"`, `"csv"`, `"dbc"`, `"rds"`, `"shapefile"`, … |
| `parallel` / `workers` | Leitura paralela de muitos arquivos |
| `read_metadata` | Recupera metadados companheiros como atributos |

**Retorno:** a tabela lida (ou objeto `sf`, para dados espaciais); leituras em lote
são combinadas com `dplyr::bind_rows()`.

# Sistemas e subsistemas suportados

```{r tab-sistemas, eval=TRUE, echo=FALSE}
tbl_ou_nota("dados/import_sistemas.rds", .nota_gerar,
            caption = "Tabela 1. Sistemas do DATASUS acessíveis por sus_data_import().")
```

Atalhos de `region` (baixam várias UFs de uma vez):

```{r tab-regioes, eval=TRUE, echo=FALSE}
tbl_ou_nota("dados/import_regioes.rds", .nota_gerar,
            caption = "Tabela 2. Exemplos de grupos predefinidos aceitos em region.")
```

Estrutura típica do SIM-DO logo após a importação (causa básica em `CAUSABAS`,
idade codificada em `IDADE`, município de residência em `CODMUNRES`):

```{r tab-estrutura, eval=TRUE, echo=FALSE}
tbl_ou_nota("dados/import_estrutura_sim.rds", .nota_gerar,
            caption = "Tabela 3. Amostra das colunas-chave do SIM-DO importado.")
```

# Desempenho: cache e paralelismo

Dois recursos de `sus_data_import()` tornam a importação reprodutível e rápida. O
**ganho relativo** (speedup) é a razão entre o tempo sem o recurso e o tempo com
ele:

$$
\text{speedup} = \frac{t_{\text{sem recurso}}}{t_{\text{com recurso}}}
$$

Valores de speedup acima de 1 indicam aceleração. As figuras abaixo trazem
**medições reais** feitas pelo script de geração.

```{r fig-cache, eval=TRUE, echo=FALSE}
fig_ou_nota("figuras/import_bench_cache.png",
            "Figura 1 indisponível: o benchmark de cache requer acesso ao DATASUS. Reexecute o script de geração com internet.")
```

**Figura 1.** Benchmark de cache. A primeira chamada baixa os dados da rede; a
segunda lê do cache local, tipicamente ordens de grandeza mais rápida — sem
qualquer mudança no código de análise.

```{r fig-parallel, eval=TRUE, echo=FALSE}
fig_ou_nota("figuras/import_bench_parallel.png",
            "Figura 2 indisponível: o benchmark de paralelismo requer acesso ao DATASUS. Reexecute o script de geração com internet.")
```

**Figura 2.** Benchmark de paralelismo. Importar os seis anos com `workers = 4` é
mais rápido do que em série (`workers = 1`). O ganho depende do número de núcleos
disponíveis; `sus_data_import()` avisa se `workers` exceder os núcleos da máquina.

# Resultados ilustrados

```{r fig-registros, eval=TRUE, echo=FALSE}
fig_ou_nota("figuras/import_registros_por_sistema.png", .nota_gerar)
```

**Figura 3.** Número de registros importados por sistema para São Paulo, 2014–2019
(o SIH-RD foi restrito ao inverno, junho–agosto, para manter o exemplo leve). A
ordem de grandeza muito diferente entre sistemas ajuda a dimensionar memória e
tempo de download.

```{r fig-serie, eval=TRUE, echo=FALSE}
fig_ou_nota("figuras/import_serie_obitos_sp.png", .nota_gerar)
```

**Figura 4.** Série mensal de óbitos (todas as causas) do SIM-DO em São Paulo,
2014–2019. A sazonalidade de inverno já é visível na base bruta e será o ponto de
partida para os recortes (idosos, causas respiratórias) dos próximos tutoriais.

# Referências

- Saldanha, R. de F., Bastos, R. R., & Barcellos, C. (2019). Microdatasus: pacote
  para download e pré-processamento de microdados do Departamento de Informática do
  SUS (DATASUS). *Cadernos de Saúde Pública*, 35(9), e00032419.
- Ministério da Saúde (Brasil). DATASUS — Departamento de Informática do SUS.
  Disponível em: <http://datasus.saude.gov.br>.

---

# Navegação

- [Voltar ao hub de tutoriais](tutorials.html)
- **Próximo:** Tutorial 2 — Encoding e Padronização (em breve)

> **Como reproduzir as figuras.** Rode uma única vez, a partir da raiz do pacote:
> `Rscript scripts/tutorial_01_importacao.R`. O script salva as figuras em
> `vignettes-pt/figuras/`, as tabelas em `vignettes-pt/dados/` e a base bruta
> (`caso_base_importado.rds`) que o Tutorial 2 carregará.
