---
title: "Tutorial 2: Encoding e Padronização"
author: "Equipe climasus4r"
date: "`r format(Sys.Date(), '%d/%m/%Y')`"
output:
  html_document:
    css: _tutorial-style.css
    toc: true
    toc_float: true
    number_sections: false
---

```{r setup, include=FALSE}
# ATENÇÃO — estratégia de pré-renderização.
# Este tutorial NÃO executa análise durante a renderização. Todas as figuras e
# tabelas foram geradas UMA vez pelo script
# scripts/tutorial_02_encoding_padronizacao.R e são apenas carregadas aqui
# (PNG via include_graphics; RDS via readRDS). Por isso, os chunks de ensino
# abaixo usam eval = FALSE: o código é mostrado, mas não é executado no knit.
knitr::opts_chunk$set(echo = TRUE, eval = FALSE, message = FALSE, warning = FALSE)

# Helpers para exibir artefatos de forma robusta: se o arquivo ainda não foi
# gerado (script de geração não executado), mostram uma nota em vez de quebrar
# o knit. Assim a vignette renderiza a qualquer momento.
fig_ou_nota <- function(path, nota) {
  if (file.exists(path)) knitr::include_graphics(path)
  else knitr::asis_output(paste0("> *", nota, "*"))
}
tbl_ou_nota <- function(path, nota, caption = NULL) {
  if (file.exists(path)) knitr::kable(readRDS(path), caption = caption)
  else knitr::asis_output(paste0("> *", nota, "*"))
}
.nota_gerar <- "Artefato indisponível — rode `Rscript scripts/tutorial_02_encoding_padronizacao.R` (a partir da raiz do pacote) para gerá-lo."
```

# Objetivo

Ao final deste tutorial você será capaz de **deixar a base bruta do DATASUS
pronta para análise**, executando as duas funções da segunda etapa do pipeline:

1. **`sus_data_clean_encoding()`** — audita as colunas de texto e corrige
   problemas de **codificação de caracteres** (texto Latin1 lido como UTF-8, que
   transforma "São Paulo" em sequências ilegíveis);
2. **`sus_data_standardize()`** — **traduz os nomes das colunas** para rótulos
   legíveis e **decodifica os valores categóricos** (por exemplo, `SEXO = 1` vira
   `"Masculino"`, `RACACOR = 4` vira `"Parda"`), além de converter colunas de data
   para o tipo `Date`. Tudo isso de forma **multilíngue** (`"pt"`, `"en"`, `"es"`).

Esta é a **segunda etapa** do pipeline (`import → clean → stand → …`). Ela
transforma uma tabela com nomes crípticos e códigos numéricos numa tabela
auditável, que os tutoriais seguintes (filtragem, criação de variáveis,
agregação) conseguem manipular sem ambiguidade.

# Contexto científico

Os microdados do DATASUS são distribuídos em arquivos `.dbc` herdados de sistemas
antigos, que gravam texto em **Latin1 (ISO-8859-1)**. Quando esses bytes são lidos
como **UTF-8**, acentos e cedilhas viram "mojibake" — caracteres corrompidos que
quebram junções por nome, agrupamentos e relatórios. O pacote `microdatasus`
(Saldanha, Bastos & Barcellos, 2019) já faz boa parte do pré-processamento, mas
`sus_data_clean_encoding()` atua como **auditor final**, garantindo que toda
coluna de texto seja UTF-8 válido antes da análise.

Além do encoding, os campos do SIM, SIH, SINAN e demais sistemas chegam com
**nomes abreviados** (`CAUSABAS`, `CODMUNRES`, `DTOBITO`) e **categorias
codificadas em números** (Brasil, Ministério da Saúde). Trabalhar diretamente com
esses códigos é frágil e propenso a erro. A padronização para um **vocabulário
controlado e legível** — e a possibilidade de produzi-lo em três idiomas — é o que
torna a análise reprodutível e comunicável a leitores de diferentes países
(princípio FAIR de interoperabilidade; Wilkinson et al., 2016).

> **Caso condutor.** Investigamos a **temperatura e os desfechos de saúde em
> idosos (60+) na Região Metropolitana de São Paulo, 2014–2019**. No Tutorial 1
> montamos a base bruta multi-sistema (`caso_base_importado.rds`). Aqui pegamos a
> base de **óbitos (SIM-DO)**, corrigimos seu encoding e padronizamos
> nomes/categorias (sexo, raça/cor, CID, datas). O resultado é salvo em
> `caso_padronizado.rds`, a entrada do Tutorial 3 (Filtragem).

# Dados utilizados

| Objeto | Origem | Papel no caso |
|--------|--------|---------------|
| `caso_base_importado$obitos` | SIM-DO (Tutorial 1) | Base bruta a ser limpa e padronizada |
| Dicionário de tradução PT/EN/ES | `R/utils-i18n.R` | Mapeia códigos → rótulos por sistema |

Recorte: estado de **São Paulo**, 2014–2019. Se o `.rds` do Tutorial 1 ainda não
existir, o script de geração cai num **exemplo mínimo** (texto propositalmente em
Latin1) para que a etapa continue ilustrável offline.

# Pipeline completo

Os blocos abaixo reproduzem o que o script
`scripts/tutorial_02_encoding_padronizacao.R` executa. Comece carregando o pacote
e a base do tutorial anterior:

```{r carregar}
library(climasus4r)

caso_base   <- readRDS("vignettes-pt/dados/caso_base_importado.rds")
obitos_bruto <- caso_base$obitos
```

## Passo 1 — Corrigir o encoding

`sus_data_clean_encoding()` percorre todas as colunas de **texto**, detecta as que
contêm bytes UTF-8 inválidos e as converte de **Latin1 para UTF-8**. As colunas
numéricas e de data são ignoradas.

```{r clean-encoding}
obitos_utf8 <- sus_data_clean_encoding(
  df      = obitos_bruto,
  backend = "tibble",   # "arrow" (lazy, padrão) ou "tibble" (em memória)
  lang    = "pt",        # idioma das mensagens: "pt", "en", "es"
  verbose = TRUE         # imprime quais colunas foram corrigidas
)
```

## Passo 2 — Padronizar nomes e categorias

`sus_data_standardize()` **detecta automaticamente o sistema** (SIM, SIH, SINAN,
…), traduz os nomes das colunas para o vocabulário controlado e decodifica os
valores categóricos no idioma escolhido. Também converte as colunas de data
(prefixo `data_` em português) para o tipo `Date`.

```{r standardize}
obitos_padr <- sus_data_standardize(
  df                 = obitos_utf8,
  lang               = "pt",   # "pt" / "en" / "es"
  translate_columns  = TRUE,   # CAUSABAS -> causa_basica, SEXO -> sexo, ...
  standardize_values = TRUE,   # 1 -> Masculino; 4 -> Parda; ...
  keep_original      = FALSE,  # TRUE mantém as colunas originais lado a lado
  backend            = "tibble",
  verbose            = TRUE
)
```

## Encadeando as duas funções

Como toda função da etapa recebe e devolve um `climasus_df`, as duas se encadeiam
naturalmente com o pipe — exatamente a forma recomendada de uso:

```{r pipe-completo}
obitos_padr <- obitos_bruto |>
  sus_data_clean_encoding(backend = "tibble", lang = "pt") |>
  sus_data_standardize(lang = "pt", backend = "tibble")
```

Ao final, `obitos_padr` é a base **limpa e padronizada** — com `stage = "stand"`
nos metadados — que salvamos para o próximo tutorial.

# Características das funções

## `sus_data_clean_encoding()`

Auditor final de codificação. Detecta colunas de texto com bytes UTF-8 inválidos
e converte Latin1 → UTF-8.

| Argumento | Essencial? | Descrição |
|-----------|------------|-----------|
| `df` | sim | `data.frame`/`tibble`/`climasus_df` (ou objeto Arrow coletável) |
| `backend` | opcional | `"arrow"` (lazy, padrão) ou `"tibble"` (em memória); com `"arrow"`, recai para tibble se a avaliação preguiçosa falhar |
| `lang` | opcional | Idioma das mensagens: `"pt"` (padrão), `"en"`, `"es"` |
| `verbose` | opcional | `TRUE` (padrão) imprime as colunas verificadas e corrigidas |

**Como funciona.** Para cada coluna de texto, testa `stringi::stri_enc_isutf8()`
sobre os valores não nulos; se **qualquer** valor for UTF-8 inválido, a coluna é
considerada "doente" e convertida inteira com `stringi::stri_conv(x, "latin1",
"utf8")`. No backend `"arrow"`, uma amostra de até 10.000 linhas é usada para
detectar quais colunas precisam de correção.

**Retorno:** um `climasus_df` com as colunas de texto em UTF-8 válido,
`stage = "clean"` e uma entrada de histórico registrando a correção.

## `sus_data_standardize()`

Traduz nomes de colunas e decodifica valores categóricos, com detecção automática
do sistema DATASUS.

| Argumento | Essencial? | Descrição |
|-----------|------------|-----------|
| `df` | sim | Saída de `sus_data_import()` / `sus_data_clean_encoding()` |
| `lang` | opcional | Idioma de **nomes e rótulos**: `"pt"` (padrão), `"en"`, `"es"` |
| `translate_columns` | opcional | `TRUE` (padrão) traduz os nomes das colunas |
| `standardize_values` | opcional | `TRUE` (padrão) decodifica os valores categóricos |
| `keep_original` | opcional | `TRUE` mantém as colunas originais junto das traduzidas |
| `backend` | opcional | `"arrow"` (lazy, padrão) ou `"tibble"` (em memória) |
| `verbose` | opcional | `TRUE` (padrão) imprime o relatório de padronização |

**Etapas internas.** (1) detecta o sistema (`detect_health_system()` ou metadados);
(2) traduz nomes de colunas pelo dicionário do sistema/idioma; (3) decodifica
valores categóricos (ex.: `SEXO`, `RACACOR`, `LOCOCOR`) para fatores legíveis;
(4) converte colunas de data para `Date` com formatos explícitos
(`%Y-%m-%d`, `%Y%m%d`, `%d%m%Y`), de modo portátil entre sistemas operacionais.

**Retorno:** um `climasus_df` com `stage = "stand"`, `system` preenchido e nomes de
colunas únicos (`make.unique()`).

# Detecção de encoding: a heurística

A regra de decisão de `sus_data_clean_encoding()` para marcar uma coluna $c$ como
"a corrigir" pode ser escrita como:

$$
\text{corrigir}(c) \;=\;
\Bigl[\; \exists\, x \in c \;:\; \neg\,\mathrm{isUTF8}(x) \;\Bigr]
$$

ou seja, basta **um** valor com bytes UTF-8 inválidos para que toda a coluna seja
convertida de Latin1 para UTF-8. Como diagnóstico, o script de geração mede a
**fração de strings inválidas** por coluna, antes e depois:

$$
f_{\text{inv}}(c) \;=\; \frac{1}{n_c}\sum_{i=1}^{n_c}
\mathbf{1}\!\left[\neg\,\mathrm{isUTF8}(x_i)\right]
$$

onde $n_c$ é o número de valores não nulos da coluna. Após a correção,
$f_{\text{inv}}(c) = 0$ para toda coluna de texto.

# Sistemas e dicionários suportados

`sus_data_standardize()` carrega um dicionário diferente conforme o sistema
detectado. Cada sistema tem dicionários nos três idiomas (`pt`, `en`, `es`):

- **SIM** — `get_translation_dict_{pt,en,es}()`
- **SIH** — `get_translation_dict_{pt,en,es}_sih()`
- **SINAN** — `get_translation_dict_{pt,en,es}_sinan()`
- **CNES** — `get_translation_dict_{pt,en,es}_cnes()`
- **SINASC** — `get_translation_dict_{pt,en,es}_sinasc()`
- **SIA** (e subtipos AM, AQ, AR, AD, PS) — `get_translation_dict_*_sia*()`

A tabela abaixo mostra uma amostra do dicionário **PT do SIM** usado para
decodificar os valores categóricos do caso condutor (sexo, raça/cor e local de
ocorrência do óbito):

```{r tab-dicionario, eval=TRUE, echo=FALSE}
tbl_ou_nota("dados/enc_dicionario.rds", .nota_gerar,
            caption = "Tabela 1. Amostra do dicionário de tradução SIM (pt): código numérico → rótulo legível.")
```

# Resultados ilustrados

```{r fig-encoding, eval=TRUE, echo=FALSE}
fig_ou_nota("figuras/enc_pipeline_encoding.png", .nota_gerar)
```

**Figura 1.** Diagnóstico de encoding antes e depois de `sus_data_clean_encoding()`.
Cada barra é a porcentagem de strings com bytes UTF-8 inválidos numa coluna de
texto. Após a conversão Latin1 → UTF-8, a fração de inválidos cai a zero — sem
qualquer alteração no conteúdo legível.

```{r fig-sexo, eval=TRUE, echo=FALSE}
fig_ou_nota("figuras/enc_sexo.png", .nota_gerar)
```

**Figura 2.** Distribuição de óbitos por **sexo** após a padronização. Os códigos
numéricos do SIM (`1`, `2`) foram decodificados para rótulos legíveis
(`Masculino`, `Feminino`) por `sus_data_standardize()`, prontos para uso em
gráficos e tabelas.

```{r fig-raca, eval=TRUE, echo=FALSE}
fig_ou_nota("figuras/enc_raca.png", .nota_gerar)
```

**Figura 3.** Distribuição de óbitos por **raça/cor** após a padronização. Os
códigos (`1`–`5`, `9`) foram traduzidos para `Branca`, `Preta`, `Amarela`,
`Parda`, `Indígena` e `Ignorado`. Essa decodificação é pré-requisito para análises
de equidade em saúde nas etapas seguintes.

```{r tab-resumo, eval=TRUE, echo=FALSE}
tbl_ou_nota("dados/enc_resumo.rds", .nota_gerar,
            caption = "Tabela 2. Resumo da etapa: dimensões, encoding, sistema detectado e estágio do pipeline.")
```

**Tabela 2.** Resumo do antes/depois da etapa. O `stage` dos metadados avança para
`stand`, sinalizando aos tutoriais seguintes que a base já está padronizada.

# Referências

- Brasil. Ministério da Saúde. *Manual de Instruções para o preenchimento da
  Declaração de Óbito*. Brasília: Ministério da Saúde. (Define os códigos das
  variáveis do SIM, como `SEXO`, `RACACOR` e `LOCOCOR`.)
- Saldanha, R. de F., Bastos, R. R., & Barcellos, C. (2019). Microdatasus: pacote
  para download e pré-processamento de microdados do Departamento de Informática do
  SUS (DATASUS). *Cadernos de Saúde Pública*, 35(9), e00032419.
- Wilkinson, M. D., et al. (2016). The FAIR Guiding Principles for scientific data
  management and stewardship. *Scientific Data*, 3, 160018.

---

# Navegação

- [Voltar ao hub de tutoriais](tutorials.html)
- **Anterior:** [Tutorial 1 — Importação de Dados do DATASUS](01-importacao.html)
- **Próximo:** [Tutorial 3 — Filtragem (CID-10 e demografia)](03-filtragem.html)

```
