---
title: "Tutorial 3: Filtragem por Doença (CID-10) e Demografia"
author: "Equipe climasus4r"
date: "`r format(Sys.Date(), '%d/%m/%Y')`"
output:
  html_document:
    css: _tutorial-style.css
    toc: true
    toc_float: true
    number_sections: false
---

```{r setup, include=FALSE}
# ATENÇÃO — estratégia de pré-renderização.
# Este tutorial NÃO executa análise durante a renderização. Todas as figuras e
# tabelas foram geradas UMA vez pelo script scripts/tutorial_03_filtragem.R e
# são apenas carregadas aqui (PNG via include_graphics; RDS via readRDS).
# Por isso, os chunks de ensino abaixo usam eval = FALSE: o código é mostrado,
# mas não é executado no momento do knit.
knitr::opts_chunk$set(echo = TRUE, eval = FALSE, message = FALSE, warning = FALSE)

# Helpers para exibir artefatos de forma robusta: se o arquivo ainda não foi
# gerado (script de geração não executado), mostram uma nota em vez de quebrar
# o knit. Assim a vignette renderiza a qualquer momento.
fig_ou_nota <- function(path, nota) {
  if (file.exists(path)) knitr::include_graphics(path)
  else knitr::asis_output(paste0("> *", nota, "*"))
}
tbl_ou_nota <- function(path, nota, caption = NULL) {
  if (file.exists(path)) knitr::kable(readRDS(path), caption = caption)
  else knitr::asis_output(paste0("> *", nota, "*"))
}
.nota_gerar <- "Artefato indisponível — rode `Rscript scripts/tutorial_03_filtragem.R` (a partir da raiz do pacote) para gerá-lo."
```

# Objetivo

Ao final deste tutorial você será capaz de **recortar os microdados de saúde já
padronizados** segundo dois eixos complementares:

1. **Por doença (CID-10)** — com `sus_data_filter_cid()`, selecionando códigos
   específicos, intervalos, capítulos inteiros ou um dos **50+ grupos de doença
   predefinidos** do pacote;
2. **Por características demográficas** — com `sus_data_filter_demographics()`,
   restringindo por sexo, raça/cor, **faixa etária**, escolaridade, região ou
   município.

Você também conhecerá `sus_data_cid_select()`, um **explorador interativo** que
ajuda a descobrir os nomes dos grupos de doença sem precisar memorizar códigos
CID-10.

A filtragem é a **terceira etapa** do pipeline (`import → clean → stand →
**filter_cid → filter_demo** → derive → aggregate → …`). Ela exige que os dados
já tenham sido padronizados (estágio `stand`); por isso as funções abortam com
uma mensagem orientadora caso recebam dados em estágio anterior.

# Contexto científico

Estudos de **clima e saúde** raramente analisam todos os óbitos ou internações
de uma vez: o interesse recai sobre **desfechos sensíveis ao clima** em
**subpopulações vulneráveis**. A literatura é consistente ao mostrar que os
extremos térmicos afetam de forma desproporcional as causas **respiratórias**
(CID-10 capítulo J, J00–J99) e **cardiovasculares** (capítulo I, I00–I99),
sobretudo entre **idosos** (Gasparrini et al., 2015; Bhaskaran et al., 2013).

A **Classificação Internacional de Doenças, 10ª revisão (CID-10)**, organiza as
causas em capítulos identificados por letra inicial e em códigos de três a quatro
caracteres (OMS, 2016). O `climasus4r` traduz essa estrutura em uma sintaxe de
filtragem flexível — código único, intervalo (`"J00-J99"`), capítulo (`"J"`) ou
grupo nomeado (`"respiratory"`) — e detecta automaticamente a coluna de causa
adequada a cada sistema do DATASUS (`CAUSABAS`/`causa_basica` no SIM,
`DIAG_PRINC`/`diagnostico_principal` no SIH).

Recortar **antes** de agregar é também uma boa prática de reprodutibilidade: o
objeto `climasus_df` registra no seu histórico exatamente quais códigos e
critérios demográficos foram aplicados, tornando o estudo auditável.

> **Caso condutor.** Investigamos a **temperatura e os desfechos de saúde em
> idosos (60+) na Região Metropolitana de São Paulo, 2014–2019**. Neste tutorial
> recortamos, a partir da base padronizada do Tutorial 2, as **causas
> respiratórias (J00–J99)** e **cardiovasculares (I00–I99)** e restringimos à
> **população idosa (60 anos ou mais)** residente na RMSP. O objeto filtrado
> alimenta o Tutorial 4 (Criação de Variáveis e Agregação).

# Dados utilizados

Entrada: `vignettes-pt/dados/caso_padronizado.rds` — a base SIM-DO **padronizada**
produzida pelo Tutorial 2 (colunas canônicas como `causa_basica`, `age_years`,
`sex`, `residence_municipality_code`). O script carrega esse `.rds` com guarda
`file.exists()`; se ele ainda não existir (Tutorial 2 não executado), segue com
um **exemplo mínimo sintético** apenas para produzir os artefatos didáticos.

| Recorte | Critério | Função |
|---------|----------|--------|
| Causas respiratórias | CID-10 J00–J99 (`disease_group = "respiratory"`) | `sus_data_filter_cid()` |
| Causas cardiovasculares | CID-10 I00–I99 (`icd_codes = "I00-I99"`) | `sus_data_filter_cid()` |
| Idosos | `age_range = c(60, Inf)` | `sus_data_filter_demographics()` |
| RMSP | `municipality_code = <códigos IBGE>` | `sus_data_filter_demographics()` |

# Pipeline completo

Os blocos abaixo reproduzem o que o script `scripts/tutorial_03_filtragem.R`
executa. Comece carregando o pacote e a base padronizada do tutorial anterior:

```{r carregar}
library(climasus4r)

# Saída do Tutorial 2 (Encoding & Padronização):
caso_padronizado <- readRDS("vignettes-pt/dados/caso_padronizado.rds")
obitos_std <- caso_padronizado$obitos   # SIM-DO padronizado (estágio "stand")
```

## Explorar grupos de doença

`sus_data_cid_select()` ajuda a descobrir **quais grupos existem** e quais são
**sensíveis ao clima**, sem abrir o código-fonte. Em modo interativo
(`output = "browser"`) abre uma interface HTML; em modo `"console"` devolve, de
forma invisível, um `data.frame` com os grupos:

```{r cid-select}
# Interface interativa no navegador (padrão):
sus_data_cid_select(lang = "pt")

# Apenas os grupos sensíveis ao clima:
sus_data_cid_select(lang = "pt", filter_climate = TRUE)

# Sem abrir o navegador — devolve o data.frame de grupos:
grupos <- sus_data_cid_select(lang = "pt", output = "console", verbose = FALSE)
```

## Filtrar por CID-10

Há duas formas equivalentes de recortar as causas respiratórias e
cardiovasculares: pelo **grupo nomeado** (mais legível) ou pelo **intervalo de
códigos** (mais explícito). A coluna de causa (`causa_basica`, no SIM-DO) é
**detectada automaticamente** a partir dos metadados do `climasus_df`.

```{r filter-cid}
# (a) Respiratório (J00-J99) por grupo de doença:
resp <- sus_data_filter_cid(
  df            = obitos_std,
  disease_group = "respiratory",   # equivale a icd_codes = "J00-J99"
  match_type    = "starts_with",   # "J18" casa "J18", "J18.0", "J18.9"
  backend       = "tibble",        # "arrow" (lazy) ou "tibble" (em memória)
  lang          = "pt"
)

# (b) Cardiovascular (I00-I99) por intervalo de códigos:
cardio <- sus_data_filter_cid(
  df         = obitos_std,
  icd_codes  = "I00-I99",          # equivale a disease_group = "cardiovascular"
  match_type = "starts_with",
  backend    = "tibble",
  lang       = "pt"
)
```

## Filtrar por demografia (idosos 60+ na RMSP)

Encadeamos o recorte demográfico sobre o subconjunto respiratório. O argumento
`age_range = c(60, Inf)` exige a coluna `age_years`; o recorte espacial usa
**códigos IBGE** dos municípios da Região Metropolitana de São Paulo:

```{r filter-demo}
# Municípios da RMSP (códigos IBGE de 7 dígitos):
RMSP <- c("3550308", "3548708", "3509502", "3548500",
          "3547809", "3530607", "3534401", "3505708")

resp_idosos <- sus_data_filter_demographics(
  df                = resp,
  age_range         = c(60, Inf),   # idosos: 60 anos ou mais
  municipality_code = RMSP,         # recorte espacial: RMSP
  drop_ignored      = FALSE,        # TRUE removeria sexo/raça "Ignorado"/NA
  backend           = "tibble",
  use_cache         = TRUE,
  lang              = "pt"
)

cardio_idosos <- sus_data_filter_demographics(
  df                = cardio,
  age_range         = c(60, Inf),
  municipality_code = RMSP,
  backend           = "tibble",
  lang              = "pt"
)
```

Você também pode filtrar por **nome de cidade** (tolerante a acentos e a erros
de digitação), por **sexo/raça/escolaridade** ou por **região** predefinida:

```{r filter-demo-extra}
# Por nome de cidade (em vez de código) e por sexo:
mulheres_sp <- sus_data_filter_demographics(
  df   = resp,
  sex  = "Feminino",
  city = "Sao Paulo",   # aceita acento; faz correspondência aproximada
  lang = "pt"
)

# Por macrorregião (atalho que resolve para um conjunto de UFs):
sudeste <- sus_data_filter_demographics(resp, region = "sudeste", lang = "pt")
```

Ao final desta etapa temos `resp_idosos` e `cardio_idosos` — os **recortes de
interesse** que serão salvos e alimentarão o Tutorial 4.

# Características das funções

## `sus_data_filter_cid()`

Filtra por CID-10. Exige `icd_codes` **ou** `disease_group` (se ambos forem
fornecidos, prevalece `disease_group`). A coluna de causa é detectada
automaticamente pelo sistema (`SIM → causa_basica`, `SIH → diagnostico_principal`).

| Argumento | Essencial? | Descrição |
|-----------|------------|-----------|
| `df` | sim | `climasus_df` no estágio `stand` ou posterior |
| `icd_codes` | um dos dois | Código(s)/intervalo(s): `"J18.9"`, `c("I21","I22")`, `"J00-J99"` |
| `disease_group` | um dos dois | Grupo nomeado: `"respiratory"`, `"cardiovascular"`, `"dengue"`, … |
| `icd_column` | opcional | Coluna de causa; `NULL` = autodetecção |
| `match_type` | opcional | `"starts_with"` (padrão), `"exact"`, `"range"` |
| `backend` | opcional | `"arrow"` (lazy, padrão) ou `"tibble"` (em memória) |
| `lang` / `verbose` | opcional | Idioma (`"pt"`/`"en"`/`"es"`) e mensagens |

**Retorno:** um `climasus_df` filtrado (estágio `filter_cid`), preservando todas
as colunas originais e registrando no histórico os códigos/grupos aplicados.

## `sus_data_filter_demographics()`

Filtra por características demográficas e geográficas. Todos os critérios são
opcionais; se nenhum for informado, os dados retornam inalterados. Combinações
são aplicadas em sequência (interseção entre critérios); `city` e
`municipality_code` são combinados por **união**.

| Argumento | Descrição |
|-----------|-----------|
| `df` | `climasus_df` no estágio `stand` ou posterior |
| `sex` | `"Masculino"`/`"Feminino"` (aceita pt/en/es) |
| `race` | Categorias IBGE: `"Branca"`, `"Preta"`, `"Parda"`, … |
| `age_range` | Vetor `c(min, max)`; use `Inf` para sem limite superior. Exige `age_years` |
| `education` | Níveis de escolaridade |
| `region` | Grupo predefinido de UFs (`"sudeste"`, `"semi_arido"`, …) |
| `city` | Nome(s) de município (tolerante a acentos/erros) |
| `municipality_code` | Código(s) IBGE de 6 ou 7 dígitos |
| `drop_ignored` | `TRUE` remove `NA`/códigos "Ignorado" das variáveis demográficas |
| `backend`, `use_cache`, `cache_dir` | Backend e cache espacial (relevante com `city`) |
| `lang` / `verbose` | Idioma e mensagens |

**Retorno:** um `climasus_df` filtrado (estágio `filter_demo`). Internamente, os
códigos de município são expandidos para cobrir **ambos** os formatos (6 dígitos
do DATASUS e 7 dígitos do IBGE), de modo que o filtro funciona qualquer que seja
o formato armazenado.

## `sus_data_cid_select()`

Explorador de grupos de doença. **Não altera os dados** — apenas auxilia na
descoberta de nomes de grupos para usar em `sus_data_filter_cid()`.

| Argumento | Descrição |
|-----------|-----------|
| `lang` | `"pt"` (padrão), `"en"`, `"es"` |
| `output` | `"browser"` (HTML interativo, padrão) ou `"console"` (resumo no R) |
| `filter_climate` | `TRUE` mostra apenas grupos sensíveis ao clima |
| `verbose` | Mensagens informativas |

**Retorno:** invisivelmente, um `data.frame` com `name`, `icd_codes`,
`climate_factors`, `description`, `category` e `climate_sensitive`.

# Sintaxe de códigos CID-10

A sintaxe de `icd_codes` é expandida internamente por `process_icd_codes()`. Um
**intervalo** `"J00-J99"` é expandido para a sequência de prefixos
$J00, J01, \dots, J99$. Formalmente, para um intervalo de mesma letra $L$ entre
os números $a$ e $b$:

$$
\mathrm{expand}(L\,a\text{–}L\,b) = \{\, L\,n : n \in \{a, a+1, \dots, b\} \,\}
$$

O parâmetro `match_type` define como cada código é comparado à coluna de causa:

- **`"exact"`** — igualdade exata (`"I10"` casa apenas `"I10"`);
- **`"starts_with"`** (padrão) — prefixo (`"I10"` casa `"I10"`, `"I10.0"`,
  `"I10.9"`), o que reflete a hierarquia da CID-10;
- **`"range"`** — correspondência por qualquer prefixo do intervalo expandido.

A fração de registros retidos a cada filtro é simplesmente

$$
\text{retido (\%)} = 100 \times \frac{n_{\text{filtrado}}}{n_{\text{original}}}\,.
$$

# Resultados ilustrados

```{r tab-grupos, eval=TRUE, echo=FALSE}
tbl_ou_nota("dados/filt_grupos_doenca.rds", .nota_gerar,
            caption = "Tabela 1. Grupos de doença CID-10 de interesse no caso condutor (saída de sus_data_cid_select).")
```

```{r tab-resumo, eval=TRUE, echo=FALSE}
tbl_ou_nota("dados/filt_resumo.rds", .nota_gerar,
            caption = "Tabela 2. Funil de filtragem: registros retidos a cada etapa.")
```

```{r fig-funil, eval=TRUE, echo=FALSE}
fig_ou_nota("figuras/filt_funil_cid.png", .nota_gerar)
```

**Figura 1.** Funil de filtragem. Cada barra mostra quantos registros permanecem
após a base padronizada, o recorte por CID-10 (respiratório, J00–J99) e o recorte
demográfico (idosos 60+ residentes na RMSP). O afunilamento ilustra como o objeto
de análise é progressivamente restringido ao escopo do estudo.

```{r fig-comp, eval=TRUE, echo=FALSE}
fig_ou_nota("figuras/filt_resp_vs_cardio.png", .nota_gerar)
```

**Figura 2.** Óbitos em idosos (60+) na RMSP por grande grupo de causa, após a
filtragem combinada (CID-10 + demografia). A comparação entre os capítulos
respiratório (J) e cardiovascular (I) é o ponto de partida da análise de
sensibilidade ao clima dos próximos tutoriais.

```{r fig-piramide, eval=TRUE, echo=FALSE}
fig_ou_nota("figuras/filt_piramide_idade.png", .nota_gerar)
```

**Figura 3.** Distribuição etária dos óbitos respiratórios. O filtro
`age_range = c(60, Inf)` retém apenas as faixas 60–79 e 80+, deixando explícito o
efeito do recorte demográfico sobre a população analisada.

```{r fig-serie, eval=TRUE, echo=FALSE}
fig_ou_nota("figuras/filt_serie_idosos.png", .nota_gerar)
```

**Figura 4.** Série mensal de óbitos respiratórios em idosos (60+) na RMSP,
2014–2019, após a filtragem. A sazonalidade de inverno — esperada para causas
respiratórias — já aparece no objeto recortado e será confrontada com a
temperatura nas etapas de clima e modelagem.

# Referências

- Bhaskaran, K., Gasparrini, A., Hajat, S., Smeeth, L., & Armstrong, B. (2013).
  Time series regression studies in environmental epidemiology.
  *International Journal of Epidemiology*, 42(4), 1187–1195.
- Gasparrini, A., Guo, Y., Hashizume, M., et al. (2015). Mortality risk
  attributable to high and low ambient temperature: a multicountry observational
  study. *The Lancet*, 386(9991), 369–375.
- Organização Mundial da Saúde. (2016). *CID-10: Classificação Estatística
  Internacional de Doenças e Problemas Relacionados à Saúde*, 10ª revisão.
- Ministério da Saúde (Brasil). DATASUS — CID-10. Disponível em:
  <http://datasus.saude.gov.br/cid10>.

---

# Navegação

- [Voltar ao hub de tutoriais](tutorials.html)
- **Anterior:** [Tutorial 2 — Encoding e Padronização](02-encoding-padronizacao.html)
- **Próximo:** Tutorial 4 — Criação de Variáveis e Agregação (em breve)

> **Como reproduzir as figuras.** Rode uma única vez, a partir da raiz do pacote:
> `Rscript scripts/tutorial_03_filtragem.R`. O script carrega
> `dados/caso_padronizado.rds`, salva as figuras em `vignettes-pt/figuras/`, as
> tabelas em `vignettes-pt/dados/` e a base filtrada (`caso_filtrado.rds`) que o
> Tutorial 4 carregará.
```
