---
title: "Tutorial 4: Criação de Variáveis e Agregação Temporal"
author: "Equipe climasus4r"
date: "`r format(Sys.Date(), '%d/%m/%Y')`"
output:
  html_document:
    css: _tutorial-style.css
    toc: true
    toc_float: true
    number_sections: false
---

```{r setup, include=FALSE}
# ATENÇÃO — estratégia de pré-renderização.
# Este tutorial NÃO executa a análise durante a renderização. Todas as figuras e
# tabelas foram geradas UMA vez pelo script scripts/tutorial_04_variaveis_agregacao.R
# e são apenas carregadas aqui (PNG via include_graphics; RDS via readRDS).
# Por isso, os chunks de ensino abaixo usam eval = FALSE: o código é mostrado,
# mas não é executado no momento do knit.
knitr::opts_chunk$set(echo = TRUE, eval = FALSE, message = FALSE, warning = FALSE)

# Helpers para exibir artefatos de forma robusta: se o arquivo ainda não foi
# gerado (script de geração não executado), mostram uma nota em vez de quebrar
# o knit. Assim a vignette renderiza a qualquer momento.
fig_ou_nota <- function(path, nota) {
  if (file.exists(path)) knitr::include_graphics(path)
  else knitr::asis_output(paste0("> *", nota, "*"))
}
tbl_ou_nota <- function(path, nota, caption = NULL) {
  if (file.exists(path)) knitr::kable(readRDS(path), caption = caption)
  else knitr::asis_output(paste0("> *", nota, "*"))
}
.nota_gerar <- "Artefato indisponível — rode `Rscript scripts/tutorial_04_variaveis_agregacao.R` (a partir da raiz do pacote) para gerá-lo."
```

# Objetivo

Ao final deste tutorial você será capaz de **transformar microdados individuais
em uma série temporal pronta para análise**. São duas operações encadeadas e
duas de visualização:

1. **Criar variáveis derivadas** — `sus_data_create_variables()` — gerando
   **faixas etárias** (do usuário, de risco climático e quinquenais do IBGE) e
   **variáveis de calendário** (ano, mês, trimestre, estação do ano);
2. **Agregar no tempo e no espaço** — `sus_data_aggregate()` — convertendo os
   registros individuais em **contagens por período e por município**
   (diária, mensal, sazonal etc.);
3. **Visualizar a série temporal** — `sus_data_plot_aggregate_ts()` — com curvas
   epidêmicas, boxplots sazonais, mapas de calor de calendário e tendências
   anuais;
4. **Visualizar a distribuição espacial** — `sus_data_plot_aggregate_map()` —
   com mapas de bolhas ou coropléticos municipais.

Esta é a **quarta etapa** do pipeline (`derive → aggregate`). Ela ocupa um lugar
crítico: é aqui que os dados deixam de ser uma tabela de eventos individuais e
passam a ter a forma exigida pelos modelos clima–saúde do Tutorial 9 (uma
contagem $Y_t$ por unidade de tempo $t$).

# Contexto científico

Estudos de séries temporais em epidemiologia ambiental modelam a **contagem de
desfechos por período** (por exemplo, óbitos por dia) em função da exposição
ambiental (temperatura, poluição). Para isso, os microdados precisam ser
**agregados** em uma grade temporal regular e, frequentemente, estratificados
por **faixa etária**, já que a vulnerabilidade ao calor e ao frio varia muito
com a idade (Gasparrini et al., 2015; Bhaskaran et al., 2013).

Duas decisões metodológicas desta etapa têm consequências diretas na análise:

- **A unidade temporal de agregação** (`time_unit`) define a resolução do
  estudo. Séries **diárias** captam efeitos agudos de curto prazo (ideais para
  DLNM); séries **mensais** ou **sazonais** evidenciam padrões de longo prazo e
  sazonalidade (Bhaskaran et al., 2013).
- **O preenchimento de datas faltantes** (`complete_dates = TRUE`) garante uma
  série **sem lacunas**: dias sem nenhum óbito recebem contagem zero. Sem isso,
  modelos de série temporal interpretariam erroneamente a ausência de uma data
  como ausência de informação, e não como um zero verdadeiro.

As faixas etárias seguem categorizações reconhecidas — incluindo a estrutura
**quinquenal do IBGE** (0–4, 5–9, …, 80+), que assegura comparabilidade nacional
e internacional — e uma **faixa de risco climático** (0–4, 5–64, 65+) desenhada
para destacar os grupos mais vulneráveis (IBGE, 2010; WHO, 2014).

> **Caso condutor.** Investigamos a **temperatura e os desfechos de saúde em
> idosos (60+) na Região Metropolitana de São Paulo, 2014–2019**. Partindo dos
> **óbitos respiratórios de idosos já filtrados** no Tutorial 3
> (`caso_filtrado.rds`), criamos faixas etárias (60–69, 70–79, 80+) e variáveis
> de calendário, e agregamos em **série diária** (todos os óbitos) e em **série
> mensal por faixa etária**. A série resultante (`caso_serie.rds`) alimenta a
> junção espacial (Tutorial 5) e, adiante, a modelagem (Tutorial 9).

# Dados utilizados

| Item | Detalhe |
|------|---------|
| Entrada | `dados/caso_filtrado.rds` (saída do Tutorial 3) |
| Desfecho | Óbitos respiratórios (CID-10 J00–J99) em idosos 60+ |
| Sistema | SIM-DO (mortalidade) |
| Recorte | Região Metropolitana de São Paulo, 2014–2019 |
| Saída | `dados/caso_serie.rds` (entrada do Tutorial 5) |

Se o Tutorial 3 ainda não tiver sido executado, o script de geração avisa e
segue com um **exemplo mínimo sintético** que tem a mesma estrutura de colunas
padronizadas (`data_obito`, `codigo_municipio_residencia`, `idade`, `sexo`,
`causa_basica`) — assim a etapa é ilustrada de ponta a ponta.

# Pipeline completo

Os blocos abaixo reproduzem o que o script
`scripts/tutorial_04_variaveis_agregacao.R` executa. Comece carregando o pacote:

```{r carregar}
library(climasus4r)
```

## Carregar a saída da etapa anterior

```{r carregar-entrada}
caso_filtrado <- sus_data_read("output/caso_filtrado.parquet")
# ou, no fluxo dos tutoriais, readRDS("vignettes-pt/dados/caso_filtrado.rds")
obitos <- caso_filtrado            # climasus_df no stage "filter_cid"/"stand"
```

## Criar variáveis derivadas

`sus_data_create_variables()` cria faixas etárias e variáveis de calendário em
uma só chamada. Aqui usamos faixas voltadas ao recorte de idosos do caso
condutor e ligamos as variáveis sazonais com a região climática `"sudeste"`.

```{r criar-variaveis}
obitos_vars <- sus_data_create_variables(
  obitos,
  create_age_groups    = TRUE,
  age_breaks           = c(60, 70, 80, Inf),     # idosos jovens / 70-79 / 80+
  age_labels           = c("60-69", "70-79", "80+"),
  create_calendar_vars = TRUE,                   # ano, mes, trimestre, ...
  create_climate_vars  = TRUE,                   # estação do ano
  climate_region       = "sudeste",              # região climática do caso
  hemisphere           = "south",                # Brasil
  backend              = "tibble",
  lang                 = "pt"
)
```

Além de `age_group` (definida por `age_breaks`/`age_labels`), a função cria
automaticamente a **faixa de risco climático** (`grupo_risco_climatico`) e a
**faixa quinquenal do IBGE** (`faixa_etaria_ibge`), e — com
`create_calendar_vars = TRUE` — as variáveis `ano`, `mes`, `trimestre` e a
estação do ano (`estacao_climatica` + `estacao_seca_chuvosa` quando
`climate_region` é informada; senão, `estacao_astronomica`).

## Agregar em série temporal diária

`sus_data_aggregate()` converte os registros individuais em contagens. Com
`fun = "count"` e sistema SIM, a coluna agregada é nomeada automaticamente como
`n_obitos`. `complete_dates = TRUE` preenche dias sem óbito com zero.

```{r agregar-diaria}
serie_diaria <- sus_data_aggregate(
  obitos_vars,
  time_unit      = "day",      # uma observação por dia
  fun            = "count",    # contagem de óbitos
  group_by       = NULL,       # agrega no código de município detectado
  complete_dates = TRUE,       # preenche dias sem evento com zero
  backend        = "tibble",
  lang           = "pt"
)
```

## Agregar em série mensal por faixa etária

A mesma função, agora estratificando por `age_group`. Esta é a série salva para
o próximo tutorial.

```{r agregar-mensal}
serie_mensal <- sus_data_aggregate(
  obitos_vars,
  time_unit      = "month",
  fun            = "count",
  group_by       = "age_group",   # faixa etária criada acima
  complete_dates = TRUE,
  backend        = "tibble",
  lang           = "pt"
)
```

## Visualizar a série temporal

`sus_data_plot_aggregate_ts()` recebe um `climasus_df` no stage `"aggregate"` e
produz gráficos de qualidade de publicação. `plot_type` aceita `"epidemic"`,
`"seasonal"`, `"heatmap"` e `"trend"` (e combinações, via `patchwork`).

```{r plot-ts}
# Curva epidêmica diária com suavização loess
sus_data_plot_aggregate_ts(
  serie_diaria,
  plot_type     = "epidemic",
  smooth_method = "loess",
  palette       = "lancet",
  lang          = "pt"
)

# Boxplot da distribuição sazonal mensal
sus_data_plot_aggregate_ts(
  serie_diaria,
  plot_type = "seasonal",
  lang      = "pt"
)
```

## Visualizar a distribuição espacial

`sus_data_plot_aggregate_map()` mapeia as contagens por município. Para isso,
agregamos preservando o **código de município** como variável de grupo.

```{r plot-map}
serie_muni <- sus_data_aggregate(
  obitos_vars,
  time_unit = "month",
  fun       = "count",
  group_by  = "codigo_municipio_residencia",
  backend   = "tibble",
  lang      = "pt"
)

sus_data_plot_aggregate_map(
  serie_muni,
  map_type  = "bubble",     # não exige geobr/sf
  log_scale = TRUE,
  palette   = "YlOrRd",
  lang      = "pt"
)
```

Ao final desta etapa temos `serie_mensal` (por faixa etária) e `serie_muni` (por
município) — a base temporal/espacial que alimenta os próximos tutoriais.

# Características das funções

## `sus_data_create_variables()`

Cria variáveis derivadas a partir da idade e da data do evento. Requer que os
dados estejam no stage `"stand"` (ou posterior).

| Argumento | Essencial? | Descrição |
|-----------|------------|-----------|
| `df` | sim | `climasus_df` padronizado (stage `"stand"`+) |
| `create_age_groups` | sim | Cria `age_group`, `grupo_risco_climatico` e `faixa_etaria_ibge` (padrão `TRUE`) |
| `age_breaks` | opcional | Cortes das faixas etárias; padrão `c(0, 5, 15, 60, Inf)` |
| `age_labels` | opcional | Rótulos das faixas; se `NULL`, gerados a partir de `age_breaks` |
| `create_calendar_vars` | sim | Cria `ano`, `mes`, `trimestre` etc. (padrão `TRUE`) |
| `create_climate_vars` | opcional | Cria a estação do ano; exige `create_calendar_vars = TRUE` |
| `climate_region` | opcional | Região climática (`"norte"`, `"nordeste"`, `"centro-oeste"`, `"sudeste"`, `"sul"`); define estação seca/chuvosa |
| `hemisphere` | opcional | `"south"` (padrão, Brasil) ou `"north"` |
| `age_col` / `date_col` | opcional | Forçam a coluna de idade/data; se `NULL`, autodetecta |
| `backend` | opcional | `"arrow"` (lazy, padrão) ou `"tibble"` |
| `lang` / `verbose` | opcional | Idioma (`"pt"`/`"en"`/`"es"`) e mensagens |

**Retorno:** o `climasus_df` com as novas colunas e stage avançado para
`"derive"`. A idade é determinada por uma hierarquia: (1) coluna de idade
existente, (2) cálculo a partir de data de nascimento e data do evento (padrão
ouro), (3) decodificação do código de idade do DATASUS (alternativa).

## `sus_data_aggregate()`

Agrega microdados individuais em série temporal de contagens. Requer stage
`"stand"` (ou posterior).

| Argumento | Essencial? | Descrição |
|-----------|------------|-----------|
| `df` | sim | `climasus_df` (saída de padronização/filtragem/derivação) |
| `time_unit` | sim | `"day"`, `"week"`, `"month"`, `"quarter"`, `"year"`, `"season"`, ou múltiplos como `"5 days"`, `"14 days"`, `"3 months"` (padrão `"day"`) |
| `fun` | opcional | `"count"` (padrão), `"sum"`, `"mean"`, `"median"`, `"min"`, `"max"`, `"sd"`, `"q25"`, `"q75"`, `"q95"`, `"q99"`, ou lista nomeada |
| `group_by` | opcional | Colunas de estratificação (ex.: `c("age_group", "sexo")`); `NULL` agrega no município detectado |
| `value_col` | só se `fun != "count"` | Coluna numérica a agregar |
| `complete_dates` | recomendado | `TRUE` preenche períodos sem evento com zero (padrão `FALSE`) |
| `date_col` | opcional | Coluna de data; se `NULL`, autodetecta por sistema |
| `backend` | opcional | `"arrow"` (lazy, padrão) ou `"tibble"` |
| `lang` / `verbose` | opcional | Idioma e mensagens |

**Retorno:** um `climasus_df` no stage `"aggregate"` com uma coluna `date` (início
do período), as colunas de `group_by` e a coluna de contagem **nomeada de forma
inteligente** pelo sistema: `n_obitos` (SIM), `n_internacoes` (SIH),
`n_nascimentos` (SINASC), `n_casos` (SINAN), `n_procedimentos` (SIA),
`n_estabelecimentos` (CNES).

## `sus_data_plot_aggregate_ts()`

Gráficos de série temporal a partir de um `climasus_df` no stage `"aggregate"`.

| Argumento | Descrição |
|-----------|-----------|
| `df` | `climasus_df` agregado |
| `value_col` | Coluna do desfecho; se `NULL`, autodetecta (`n_obitos`, `n_casos`, …) |
| `plot_type` | `"epidemic"`, `"seasonal"`, `"heatmap"`, `"trend"` (aceita vários, via `patchwork`) |
| `group_col` / `facet_col` | Coluna para cor (epidemic/seasonal) e para painéis (`facet_wrap`) |
| `smooth_method` / `smooth_span` | Suavização da curva epidêmica: `"loess"` (padrão), `"gam"`, `"lm"`, `"none"` |
| `log_transform` | Aplica `log1p` no eixo y / preenchimento |
| `palette` | `"lancet"` (padrão), `"nejm"`, `"jco"`, `"uchicago"`, `"viridis"` |
| `city` | Filtra municípios (nome ou código IBGE) antes de plotar |
| `interactive` | `TRUE` retorna um widget `plotly` |
| `lang` / `verbose` | Idioma e mensagens |

**Retorno:** o objeto `ggplot2` (ou `plotly` se `interactive = TRUE`),
invisivelmente; também imprime o gráfico. Não altera o stage de `df`.

## `sus_data_plot_aggregate_map()`

Mapa municipal das contagens agregadas.

| Argumento | Descrição |
|-----------|-----------|
| `df` | `climasus_df` agregado com coluna de código municipal |
| `value_col` | Coluna do desfecho; se `NULL`, autodetecta |
| `map_type` | `"bubble"` (padrão, sem `geobr`/`sf`), `"choropleth"`, `"quantile_choropleth"` |
| `rate_per_100k` | `TRUE` calcula incidência por 100.000 habitantes (usa `pop_25`) |
| `period` | `Date` ou `c(início, fim)` para filtrar antes de agregar |
| `city` / `top_n` | Restringe a municípios; rotula os `top_n` maiores |
| `state_borders` | Sobrepõe fronteiras estaduais (via `geobr`) |
| `palette` | Paleta `RColorBrewer` (`"YlOrRd"`, `"Blues"`, …) ou `"lancet"`/`"nejm"` |
| `log_scale` | `log1p` na escala de cor (padrão `TRUE`) |
| `interactive` | `TRUE` retorna `plotly` |
| `use_cache` / `cache_dir` | Cache dos metadados municipais |
| `lang` / `verbose` | Idioma e mensagens |

**Retorno:** um objeto `ggplot2` (ou `plotly`). O coroplético exige os pacotes
**Suggests** `geobr` e `sf`; se ausentes, a função cai para o mapa de bolhas com
um aviso. **Não** modifica `df` nem avança o stage.

# Fórmulas

A **contagem agregada** de um desfecho no período $t$ (com `fun = "count"`) é
simplesmente o número de registros cuja data cai naquele período:

$$
Y_t \;=\; \sum_{i=1}^{N} \mathbf{1}\!\left[\,\lfloor d_i \rfloor_{u} = t\,\right]
$$

onde $d_i$ é a data do evento $i$, $\lfloor \cdot \rfloor_{u}$ arredonda para o
início do período na unidade $u$ (`time_unit`), e $\mathbf{1}[\cdot]$ é a função
indicadora.

A figura de **tendência anual** (`plot_type = "trend"`) reporta a variação
percentual ano a ano (YoY):

$$
\Delta\%_{a} \;=\; \left( \frac{Y_{a}}{Y_{a-1}} - 1 \right) \times 100
$$

Quando `rate_per_100k = TRUE` no mapa, a **taxa de incidência** por município é

$$
\text{taxa}_{m} \;=\; \frac{\text{casos}_{m}}{\text{pop}_{m}} \times 10^{5}
$$

# Resultados ilustrados

```{r fig-serie, eval=TRUE, echo=FALSE}
fig_ou_nota("figuras/agg_serie_diaria.png", .nota_gerar)
```

**Figura 1.** Curva epidêmica diária de óbitos respiratórios em idosos (60+) na
Região Metropolitana de São Paulo, 2014–2019, gerada por
`sus_data_plot_aggregate_ts(plot_type = "epidemic")`. A área e a linha mostram a
contagem diária; a curva suavizada (loess) destaca a tendência de fundo.

```{r fig-sazonal, eval=TRUE, echo=FALSE}
fig_ou_nota("figuras/agg_sazonalidade.png", .nota_gerar)
```

**Figura 2.** Distribuição sazonal mensal
(`sus_data_plot_aggregate_ts(plot_type = "seasonal")`). Os boxplots por mês
evidenciam a sazonalidade de inverno (junho–agosto) da mortalidade respiratória
de idosos — o ponto de partida da hipótese clima–saúde do caso condutor.

```{r fig-faixa, eval=TRUE, echo=FALSE}
fig_ou_nota("figuras/agg_serie_faixa.png", .nota_gerar)
```

**Figura 3.** Série mensal estratificada pelas faixas etárias criadas em
`sus_data_create_variables()` (60–69, 70–79, 80+). É esta estrutura
estratificada que se salva em `caso_serie.rds` para os próximos tutoriais.

```{r fig-mapa, eval=TRUE, echo=FALSE}
fig_ou_nota("figuras/agg_mapa_municipios.png",
            "Figura 4 indisponível: o mapa requer os metadados municipais (cache/rede). Reexecute o script de geração com acesso à internet.")
```

**Figura 4.** Distribuição espacial dos óbitos por município
(`sus_data_plot_aggregate_map(map_type = "bubble")`). O tamanho e a cor das
bolhas codificam o total de eventos por município da Região Metropolitana de São
Paulo (escala `log1p`).

```{r tab-variaveis, eval=TRUE, echo=FALSE}
tbl_ou_nota("dados/agg_amostra_variaveis.rds", .nota_gerar,
            caption = "Tabela 1. Amostra das variáveis derivadas por sus_data_create_variables() (faixas etárias e calendário).")
```

```{r tab-resumo, eval=TRUE, echo=FALSE}
tbl_ou_nota("dados/agg_resumo.rds", .nota_gerar,
            caption = "Tabela 2. Resumo das séries agregadas: número de períodos, total de eventos e intervalo de datas.")
```

# Referências

- Bhaskaran, K., Gasparrini, A., Hajat, S., Smeeth, L., & Armstrong, B. (2013).
  Time series regression studies in environmental epidemiology.
  *International Journal of Epidemiology*, 42(4), 1187–1195.
- Gasparrini, A., Guo, Y., Hashizume, M., Lavigne, E., Zanobetti, A.,
  Schwartz, J., et al. (2015). Mortality risk attributable to high and low
  ambient temperature: a multicountry observational study. *The Lancet*,
  386(9991), 369–375.
- Instituto Brasileiro de Geografia e Estatística (IBGE). (2010). *Censo
  Demográfico 2010*. Rio de Janeiro: IBGE.
- World Health Organization (WHO). (2014). *Quantitative risk assessment of the
  effects of climate change on selected causes of death, 2030s and 2050s*.
  Geneva: WHO.

---

# Navegação

- [Voltar ao hub de tutoriais](tutorials.html)
- **Anterior:** [Tutorial 3 — Filtragem (CID-10 e demografia)](03-filtragem.html)
- **Próximo:** [Tutorial 5 — Junção Espacial](05-juncao-espacial.html)
