---
title: "Tutorial 5: Junção Espacial"
author: "Equipe climasus4r"
date: "`r format(Sys.Date(), '%d/%m/%Y')`"
output:
  html_document:
    css: _tutorial-style.css
    toc: true
    toc_float: true
    number_sections: false
---

```{r setup, include=FALSE}
# ATENÇÃO — estratégia de pré-renderização.
# Este tutorial NÃO executa downloads de geometrias durante a renderização.
# Todas as figuras e tabelas foram geradas UMA vez pelo script
# scripts/tutorial_05_juncao_espacial.R e são apenas carregadas aqui
# (PNG via include_graphics; RDS via readRDS). Por isso, os chunks de ensino
# abaixo usam eval = FALSE: o código é mostrado, mas não é executado no knit.
knitr::opts_chunk$set(echo = TRUE, eval = FALSE, message = FALSE, warning = FALSE)

# Helpers para exibir artefatos de forma robusta: se o arquivo ainda não foi
# gerado (script de geração não executado), mostram uma nota em vez de quebrar
# o knit. Assim a vignette renderiza a qualquer momento.
fig_ou_nota <- function(path, nota) {
  if (file.exists(path)) knitr::include_graphics(path)
  else knitr::asis_output(paste0("> *", nota, "*"))
}
tbl_ou_nota <- function(path, nota, caption = NULL) {
  if (file.exists(path)) knitr::kable(readRDS(path), caption = caption)
  else knitr::asis_output(paste0("> *", nota, "*"))
}
.nota_gerar <- "Artefato indisponível — rode `Rscript scripts/tutorial_05_juncao_espacial.R` (a partir da raiz do pacote) para gerá-lo."
```

# Objetivo

Ao final deste tutorial você será capaz de **atribuir uma geometria a cada
registro de saúde** — ligando a série temporal construída na etapa anterior às
**unidades geográficas oficiais do Brasil** (municípios, biomas, regiões de
saúde, regiões metropolitanas, áreas urbanas, terras indígenas, CEP) — com
`sus_spatial_join()`, e a **integrar dados ambientais em grade** ao pipeline de
saúde com `sus_grid_join()`.

A junção espacial é a **quinta etapa** do pipeline do `climasus4r`. Ela
transforma uma tabela "comum" (saúde × data × código municipal) em um objeto
**`sf`** com geometria explícita, requisito para mapear, calcular vizinhança e —
fundamental no caso condutor — cruzar com indicadores socioeconômicos (Tutorial
6) e com clima em grade (Tutorial 8).

# Contexto científico

Estudos de clima e saúde são, por natureza, **espaciais**: a exposição
(temperatura, poluição) e o desfecho (óbitos, internações) ocorrem em lugares
concretos. Ligar o dado de saúde à sua unidade geográfica permite mapear
desigualdades, controlar confundidores contextuais e definir a **unidade de
análise**. Essa escolha não é neutra: o **Problema da Unidade de Área
Modificável** (MAUP; Openshaw, 1984) mostra que resultados estatísticos podem
mudar conforme a escala (município vs. setor) e o particionamento (regiões de
saúde vs. metropolitanas) adotados.

No Brasil, as geometrias oficiais vêm do **IBGE** e são acessadas pelo pacote
`geobr` (Pereira et al., 2019). O `climasus4r` encapsula esse acesso em
`sus_spatial_join()`, acrescentando **cache** de geometrias e **normalização de
códigos** — um ponto sensível, pois o código municipal do IBGE tem **7 dígitos**
(com dígito verificador), enquanto os Sistemas de Informação em Saúde
costumam gravar **6 dígitos**. A função alinha as duas representações
automaticamente. O sistema de referência de coordenadas adotado é o **SIRGAS
2000** (EPSG:4674), padrão oficial brasileiro, reprojetado para WGS84
(EPSG:4326) quando se calculam centroides.

> **Chapéu do geógrafo.** Três cuidados atravessam esta etapa: (i) o **CRS**
> (use sempre SIRGAS 2000 / WGS84 de forma consistente); (ii) a diferença entre
> código IBGE de **6 e 7 dígitos** (resolvida pela função); e (iii) o **MAUP** —
> a escala e o recorte escolhidos afetam a inferência, então documente-os.

> **Caso condutor.** Investigamos **temperatura e desfechos em idosos (60+) na
> Região Metropolitana de São Paulo, 2014–2019**. Nesta etapa, ligamos a série
> de óbitos respiratórios (saída do Tutorial 4) aos **municípios da RMSP**,
> obtendo o objeto espacial que o Tutorial 6 (Socioeconômico) usará.

# Dados utilizados

| Insumo | Origem | Papel no caso |
|--------|--------|---------------|
| `caso_serie.rds` | Tutorial 4 (série agregada por município × data) | Entrada de saúde |
| Geometrias municipais | IBGE via `geobr::read_municipality()` | Polígonos da RMSP |
| Grade climática (demonstração) | sintética (clima real entra no T8) | Ilustra `sus_grid_join()` |

A entrada é o objeto **`dados/caso_serie.rds`** (carregado com guarda
`file.exists()`; na ausência, o script usa um exemplo mínimo sintético). A saída
é **`dados/caso_espacial.rds`**, que alimenta o Tutorial 6.

# Pipeline completo

Os blocos abaixo reproduzem o que o script
`scripts/tutorial_05_juncao_espacial.R` executa. Comece carregando o pacote:

```{r carregar}
library(climasus4r)
```

## Carregar a série de saúde (saída do Tutorial 4)

```{r carregar-entrada}
# A etapa anterior salvou a série agregada (óbitos respiratórios × município × data).
caso_serie  <- readRDS("dados/caso_serie.rds")
serie_saude <- if (is.data.frame(caso_serie)) caso_serie else caso_serie$serie
```

## Ligar a série aos municípios com `sus_spatial_join()`

`sus_spatial_join()` **detecta automaticamente** a coluna de código municipal
(`join_col = NULL`), baixa as geometrias do `geobr` (com cache) e devolve um
objeto **`sf`** em `stage = "spatial"`. O nível padrão é `"munic"`:

```{r spatial-join-munic}
caso_espacial <- sus_spatial_join(
  df        = serie_saude,
  level     = "munic",     # município (padrão)
  join_col  = NULL,         # auto-detecção da coluna geográfica
  lang      = "pt",
  use_cache = TRUE,         # reaproveita geometrias já baixadas
  cache_dir = "~/.climasus4r_cache/spatial",
  verbose   = TRUE
)
```

A função aceita muitos **outros níveis** geográficos — basta trocar `level`:

```{r spatial-join-niveis}
# Bioma (chapéu ambiental):
sf_bioma <- sus_spatial_join(serie_saude, level = "biomes", lang = "pt")

# Região metropolitana:
sf_metro <- sus_spatial_join(serie_saude, level = "metro_area", lang = "pt")

# Geocodificação por CEP (somente sistemas SIH e CNES, gera POINTs):
sf_cep   <- sus_spatial_join(df_sih, level = "cep", lang = "pt")
```

## Integrar dados ambientais em grade com `sus_grid_join()`

`sus_grid_join()` é a **ponte** entre o pipeline ambiental (`sus_grid_*`, que
produz objetos em `stage = "climate"`) e o pipeline de saúde. Ele une as duas
tabelas pela chave espaço-temporal `c("code_muni", "date")` (clima real entra no
Tutorial 8; aqui o uso é ilustrativo):

```{r grid-join}
# grid_clim é a saída de uma função sus_grid_*() (ERA5, CHIRPS, ...), stage = "climate"
caso_clima <- sus_grid_join(
  health_data = caso_espacial,
  grid_data   = grid_clim,
  by          = c("code_muni", "date"),  # chave espaço-temporal
  type_out    = NULL,                      # herda o type do grid
  lang        = "pt",
  verbose     = TRUE
)

sus_meta(caso_clima, "stage")  # "climate"
```

> **Granularidade temporal.** Se a saúde for **mensal** e a grade **diária**, o
> join por `date` gera muitos `NA`. Nesse caso, agregue a grade antes (com
> `sus_climate_aggregate()`) ou, para grades **anuais** (ex.: PRODES), una só por
> `by = c("code_muni")` — o valor anual é replicado para todos os meses.

Ao final desta etapa temos `caso_espacial` — a série de saúde **com geometria**,
salva para o Tutorial 6.

# Características das funções

## `sus_spatial_join()`

Liga dados de saúde a geometrias oficiais do Brasil (`geobr`) ou geocodifica CEP.
Exige um `climasus_df` em `stage` mínimo `"stand"` e devolve um objeto `sf` em
`stage = "spatial"`.

| Argumento | Essencial? | Descrição |
|-----------|------------|-----------|
| `df` | sim | `climasus_df` (mín. padronizado) com coluna de identificador geográfico |
| `level` | sim | Unidade geográfica. `"munic"` (padrão); `"biomes"`, `"health_region"`, `"amazon"`, `"semiarid"`, `"conservation_units"`, `"disaster_risk_area"`, `"indigenous_land"`, `"urban_area"`, `"metro_area"`, `"urban_concentrations"`, `"pop_arrangements"`, `"schools"`, `"health_facilities"`, `"neighborhood"`, `"cep"` |
| `join_col` | opcional | Coluna com o código geográfico; `NULL` (padrão) auto-detecta |
| `use_cache` / `cache_dir` | recomendado | Cache de geometrias em `~/.climasus4r_cache/spatial` |
| `lang` / `verbose` | opcional | Idioma (`"pt"`, `"en"`, `"es"`) e mensagens de progresso |

**Restrições por sistema:** `"cep"` e `"neighborhood"` só para **SIH/CNES**;
`"health_facilities"` só para **CNES**.

**Retorno:** objeto `sf` (`climasus_df`, `stage = "spatial"`, `type = level`) com
as colunas originais mais `geometry` — **POLYGON/MULTIPOLYGON** para níveis de
área, **POINT** para `"cep"`/`"health_facilities"`.

**Normalização de códigos.** Aceita códigos municipais de **6 ou 7 dígitos** (o
verificador é tratado automaticamente); CEP é preenchido com zeros à esquerda
(8 caracteres); todas as chaves são coagidas a texto. A junção de área é um
`inner_join` — códigos sem geometria correspondente são **descartados** (veja a
Figura 3).

## `sus_grid_join()`

Une a saída de qualquer `sus_grid_*()` (em `stage = "climate"`) a um
`climasus_df` de saúde (em `stage` `"spatial"`, `"aggregate"` ou `"census"`),
produzindo um `climasus_df` em `stage = "climate"`.

| Argumento | Essencial? | Descrição |
|-----------|------------|-----------|
| `health_data` | sim | `climasus_df` de saúde com `code_muni` e `date` |
| `grid_data` | sim | `climasus_df` em `stage = "climate"` (saída de `sus_grid_*`) |
| `by` | opcional | Chave de junção; padrão `c("code_muni", "date")`; use `c("code_muni")` para grade anual |
| `type_out` | opcional | Sobrescreve o `type` do resultado; `NULL` herda do grid |
| `lang` / `verbose` | opcional | Idioma e mensagens |

**Retorno:** `climasus_df` (`stage = "climate"`) com as colunas de saúde mais as
variáveis ambientais; usa **`left_join`**, então linhas de saúde sem grade
correspondente recebem `NA`. A geometria `sf` é descartada antes do join (a
junção é tabular, pela chave). A função **avisa** sobre colisão de nomes de
coluna e sobre **descasamento de granularidade temporal**.

# Formalização

A junção de área pode ser vista como um mapeamento da chave municipal
$k$ (código IBGE) para a geometria $G(k)$ do conjunto de geometrias
$\mathcal{G}$:

$$
\text{join}(r) =
\begin{cases}
(r,\, G(k_r)) & \text{se } k_r \in \mathcal{G} \quad (\text{inner: descarta o resto}) \\[4pt]
\varnothing   & \text{caso contrário}
\end{cases}
$$

onde $r$ é um registro de saúde e $k_r$ seu código municipal. A **taxa de
correspondência** (controle de qualidade da Figura 3) é

$$
\text{cobertura} = \frac{\bigl|\{\,k : k \in \mathcal{K}_{\text{entrada}} \cap \mathcal{K}_{\text{geobr}}\,\}\bigr|}
{\bigl|\mathcal{K}_{\text{entrada}}\bigr|},
$$

a fração dos códigos de entrada $\mathcal{K}_{\text{entrada}}$ que encontram
geometria em $\mathcal{K}_{\text{geobr}}$. Para `sus_grid_join()`, a fração de
linhas com clima ausente é $\frac{1}{n}\sum_{i=1}^{n} \mathbf{1}\{x_i = \text{NA}\}$,
diretamente reportada na mensagem de conclusão.

# Resultados ilustrados

```{r fig-mapa, eval=TRUE, echo=FALSE}
fig_ou_nota("figuras/geo_mapa_obitos.png",
            "Figura 1 indisponível: o mapa requer sf + geobr e acesso à internet. Reexecute o script de geração.")
```

**Figura 1.** Mapa coroplético dos óbitos respiratórios por município após a
junção espacial (RMSP, 2014–2019). Cada polígono carrega agora o desfecho de
saúde — base para mapear desigualdades e cruzar com indicadores contextuais.

```{r fig-serie, eval=TRUE, echo=FALSE}
fig_ou_nota("figuras/geo_serie.png", .nota_gerar)
```

**Figura 2.** Série mensal preservada após a junção. A junção espacial **adiciona
geometria sem alterar a estrutura temporal**: a dimensão tempo segue intacta para
a modelagem (Tutorial 9).

```{r fig-cobertura, eval=TRUE, echo=FALSE}
fig_ou_nota("figuras/geo_cobertura.png", .nota_gerar)
```

**Figura 3.** Diagnóstico de cobertura da junção. Como `sus_spatial_join()` usa
`inner_join`, códigos municipais sem geometria correspondente no `geobr` são
descartados. Verificar essa taxa é um controle de qualidade essencial (evita
perda silenciosa de registros).

```{r tab-resumo, eval=TRUE, echo=FALSE}
tbl_ou_nota("dados/geo_resumo.rds", .nota_gerar,
            caption = "Tabela 1. Resumo da junção espacial (nível, CRS, linhas antes/depois, geometria).")
```

```{r tab-amostra, eval=TRUE, echo=FALSE}
tbl_ou_nota("dados/geo_amostra.rds", .nota_gerar,
            caption = "Tabela 2. Amostra das colunas-chave do objeto sf resultante (geometria omitida).")
```

# Referências

- Openshaw, S. (1984). *The Modifiable Areal Unit Problem*. CATMOG 38. Norwich:
  Geo Books.
- Pereira, R. H. M., Gonçalves, C. N., et al. (2019). *geobr: Loads Shapefiles
  of Official Spatial Data Sets of Brazil*. GitHub: <https://github.com/ipeaGIT/geobr>.
- Pereira, R. H. M., & Barbosa, R. J. (2023). *censobr: Download Data from
  Brazil's Population Census*. R package v0.4.0.
  DOI: 10.32614/CRAN.package.censobr.
- IBGE — Instituto Brasileiro de Geografia e Estatística. Sistema de referência
  geocêntrico SIRGAS 2000.

---

# Navegação

- [Voltar ao hub de tutoriais](tutorials.html)
- **Anterior:** [Tutorial 4 — Criação de Variáveis e Agregação]()
- **Próximo:** [Tutorial 6 — Vínculo Socioeconômico](06-socioeconomico.html)

```
