---
title: "Tutorial 6: Vínculo de Dados Socioeconômicos"
author: "Equipe climasus4r"
date: "`r format(Sys.Date(), '%d/%m/%Y')`"
output:
  html_document:
    toc: true
    toc_depth: 4
    toc_float:
      collapsed: true
      smooth_scroll: true
    number_sections: true
    theme: flatly
    highlight: tango
    code_folding: show
    code_download: true
    self_contained: true
    df_print: paged
---

```{css, echo=FALSE}
/* -- Variaveis de Cores Modernas -- */
:root {
  --primary-color: #1D9E75;
  --dark-green: #0f3d2e;
  --bg-light: #f8faf9;
  --text-main: #1a1a1a;
  --code-bg: #fdfdfd;
  --warning-orange: #ff9800;
  --info-blue: #2196f3;
}
html { scroll-behavior: smooth; }
body { font-family: 'Source Serif 4', Georgia, serif; font-size: 18px; color: var(--text-main); background-color: #fff; line-height: 1.6; }
h1, h2, h3, h4 { font-family: 'Inter', sans-serif; font-weight: 700; color: var(--dark-green); }
h1.title { font-size: 2.8em; border-bottom: 4px solid var(--primary-color); padding-bottom: 10px; margin-bottom: 1.5rem; }
h2 { margin-top: 2rem; border-left: 4px solid var(--primary-color); padding-left: 1rem; }
pre.r, pre.sourceCode { background-color: var(--code-bg); border: 1px solid #e1e1e1; border-left: 5px solid var(--primary-color) !important; border-radius: 8px; box-shadow: 0 2px 4px rgba(0,0,0,0.05); padding: 1rem; }
.callout { padding: 1.2em 1.5em; margin: 1.5em 0; border-radius: 8px; border-left: 6px solid; background-color: var(--bg-light); }
.callout-note { background-color: #f0f7ff; border-color: #007bff; }
.callout-tip { background-color: #e8f5e9; border-color: #1D9E75; }
.callout-warning { background-color: #fff3e0; border-color: #ff9800; }
.workflow-container { background: linear-gradient(135deg, #f8faf7 0%, #ffffff 100%); border-radius: 12px; padding: 1.5rem; margin: 1.5rem 0; border: 1px solid #dce8e1; overflow-x: auto; }
.workflow-steps { display: flex; flex-wrap: wrap; justify-content: center; gap: 0.5rem; font-family: 'Inter', monospace; font-size: 0.8rem; }
.workflow-step { background: var(--primary-color); color: white; padding: 0.5rem 1rem; border-radius: 20px; white-space: nowrap; }
.workflow-arrow { color: var(--primary-color); font-weight: bold; font-size: 1.2rem; }
.feature-grid { display: grid; grid-template-columns: repeat(auto-fit, minmax(280px, 1fr)); gap: 1.5rem; margin: 2rem 0; }
.feature-card { background: white; border-radius: 12px; padding: 1.5rem; border: 1px solid #e1e1e1; transition: transform 0.2s ease, box-shadow 0.2s ease; text-align: center; }
.feature-card:hover { transform: translateY(-4px); box-shadow: 0 8px 24px rgba(0,0,0,0.1); }
.feature-icon { font-size: 2rem; margin-bottom: 1rem; }
.feature-card h3 { margin-top: 0; color: var(--primary-color); font-size: 1.1rem; }
table { width: 100%; border-collapse: collapse; margin: 1.5rem 0; }
th, td { padding: 12px; text-align: left; border-bottom: 1px solid #e1e1e1; }
th { background-color: var(--bg-light); font-weight: 600; color: var(--dark-green); }
.github-feedback-btn { display: inline-flex; align-items: center; gap: 8px; background-color: #24292e; color: white; padding: 10px 20px; border-radius: 6px; text-decoration: none; font-family: sans-serif; transition: background-color 0.2s; margin-top: 1rem; }
.github-feedback-btn:hover { background-color: #2c3e50; color: white; text-decoration: none; }
@media (max-width: 768px) { body { font-size: 16px; } h1.title { font-size: 2rem; } .workflow-steps { flex-direction: column; align-items: center; } }
```


```{r setup, include=FALSE}
# ATENÇÃO — estratégia de pré-renderização.
# Este tutorial NÃO executa downloads do censo durante a renderização. Todas as
# figuras e tabelas foram geradas UMA vez pelo script
# scripts/tutorial_06_socioeconomico.R e são apenas carregadas aqui (PNG via
# include_graphics; RDS via readRDS). Por isso, os chunks de ensino abaixo usam
# eval = FALSE: o código é mostrado, mas não é executado no momento do knit.
knitr::opts_chunk$set(echo = TRUE, eval = FALSE, message = FALSE, warning = FALSE)

# Helpers para exibir artefatos de forma robusta: se o arquivo ainda não foi
# gerado (script de geração não executado), mostram uma nota em vez de quebrar
# o knit. Assim a vignette renderiza a qualquer momento.
fig_ou_nota <- function(path, nota) {
  if (file.exists(path)) knitr::include_graphics(path)
  else knitr::asis_output(paste0("> *", nota, "*"))
}
tbl_ou_nota <- function(path, nota, caption = NULL) {
  if (file.exists(path)) knitr::kable(readRDS(path), caption = caption)
  else knitr::asis_output(paste0("> *", nota, "*"))
}
.nota_gerar <- "Artefato indisponível — rode `Rscript scripts/tutorial_06_socioeconomico.R` (a partir da raiz do pacote) para gerá-lo."
```

# Objetivo

Ao final deste tutorial você será capaz de **vincular variáveis do Censo
Demográfico brasileiro aos dados de saúde já espacializados** e **calcular
indicadores socioeconômicos e epidemiológicos padronizados**. Você aprenderá a:

- **descobrir** quais variáveis do censo estão disponíveis com
  `sus_census_select()`;
- **baixar e agregar** microdados (ou setores) do censo ao nível municipal e
  juntá-los aos dados de saúde com `sus_census_join()` (via pacote `censobr`);
- **calcular** indicadores como envelhecimento, dependência e cobertura de
  saneamento — com **intervalos de confiança** — usando
  `sus_socio_compute_indicators()`;
- **consultar** o catálogo completo de indicadores com
  `sus_socio_list_indicators()`.

O vínculo socioeconômico é a **sexta etapa** do pipeline do `climasus4r`. Ela
exige que os dados já tenham passado pela **junção espacial** (Tutorial 5), pois
a chave do vínculo é o **código IBGE de 7 dígitos** do município
(`code_muni_7`).

# Contexto científico

Estudos de clima e saúde raramente podem tratar a população como homogênea. A
**vulnerabilidade social** — pobreza, baixa escolaridade, saneamento precário,
estrutura etária envelhecida — modula a relação entre exposição ambiental
(temperatura, poluição) e desfechos de saúde, atuando tanto como **confundidor**
quanto como **modificador de efeito** (Gouveia, Hajat & Armstrong, 2003; Hajat,
O'Connor & Kosatsky, 2010). Idosos em domicílios sem infraestrutura adequada,
por exemplo, sofrem mais durante ondas de calor.

No Brasil, a fonte oficial dessas variáveis é o **Censo Demográfico** do IBGE,
acessível programaticamente pelo pacote `censobr` (Pereira & Barbosa, 2023). O
`climasus4r` encapsula esse acesso em `sus_census_join()`, baixando o dataset
escolhido, **filtrando apenas os municípios presentes nos dados de saúde antes
de carregar à memória** (otimização Arrow/Parquet), agregando os microdados ao
nível municipal e fazendo a junção pela chave geográfica.

A partir dessas variáveis, `sus_socio_compute_indicators()` calcula um conjunto
de **indicadores padronizados** (demográficos, socioeconômicos, de mortalidade,
morbidade, saúde materno-infantil e recursos de saúde), cada um com sua
**fórmula**, **multiplicador** e **método de incerteza** declarados em um
catálogo interno.

> **Aviso metodológico (viés ecológico).** Indicadores municipais descrevem o
> *agregado*, não o indivíduo: associações observadas entre a vulnerabilidade
> média de um município e seus desfechos de saúde **não** se transferem
> automaticamente para pessoas (falácia ecológica). A **escala de agregação**
> também importa — o mesmo fenômeno pode mudar de sinal conforme a unidade
> (problema da unidade de área modificável, MAUP). Use estes indicadores como
> covariáveis de área, não como atributos individuais.

> **Caso condutor.** Investigamos a **temperatura e os desfechos de saúde em
> idosos (60+) na Região Metropolitana de São Paulo, 2014–2019**. No Tutorial 5
> espacializamos os óbitos respiratórios (J00–J99) e cardiovasculares (I00–I99)
> por município. Aqui vinculamos variáveis do **Censo 2010** e calculamos
> indicadores de vulnerabilidade (envelhecimento, dependência, cobertura de
> esgoto e água) que servirão de **covariáveis/modificadores de efeito** na
> modelagem clima–saúde dos próximos tutoriais.

# Dados utilizados

| Item | Valor | Papel no caso |
|------|-------|---------------|
| Entrada | `dados/caso_espacial.rds` (Tutorial 5) | Óbitos espacializados por município (RMSP) |
| Dataset do censo | `"population"` (Censo 2010) | População por município (idosos, jovens, ativos) |
| Chave de vínculo | `code_muni_7` (IBGE, 7 dígitos) | Liga saúde × censo |
| Indicadores | envelhecimento, dependência, esgoto, água | Vulnerabilidade municipal |
| Saída | `dados/caso_socio.rds` | Entrada do Tutorial 7 (clima INMET) |

Todos os dados são **públicos e reais** (IBGE/Censo via `censobr`).

# Pipeline completo

Os blocos abaixo reproduzem o que o script
`scripts/tutorial_06_socioeconomico.R` executa. Comece carregando o pacote e a
entrada encadeada:

```{r carregar}
library(climasus4r)

# Saída do Tutorial 5: óbitos espacializados por município (stage "spatial",
# com a coluna code_muni_7 — chave do vínculo).
caso_espacial <- readRDS("dados/caso_espacial.rds")
```

## Passo 1 — Descobrir variáveis do censo (`sus_census_select()`)

Antes de baixar o censo, vale **descobrir os códigos** das variáveis. Em uso
interativo, `output = "browser"` abre uma interface HTML pesquisável; em
scripts, prefira `output = "codes"`, que **retorna um vetor de códigos** sem
abrir o navegador:

```{r select}
# Códigos das variáveis de população do Censo 2010 (uso programático):
vars_pop <- sus_census_select(
  dataset = "population",  # "all", "population", "households", "families", ...
  year    = 2010,           # 2010 (padrão) ou 2000
  output  = "codes",        # "browser" (padrão), "console" ou "codes"
  lang    = "pt",
  verbose = FALSE
)
head(vars_pop)
```

## Passo 2 — Vincular o censo (`sus_census_join()`)

`sus_census_join()` baixa o dataset escolhido via `censobr`, **filtra apenas os
municípios presentes** em `code_muni_7`, agrega os microdados ao nível municipal
(`aggregation_fun`) e faz o `left_join`. Exige que os dados estejam no estágio
`>= "spatial"`:

```{r join}
caso_enriquecido <- sus_census_join(
  df              = caso_espacial,
  dataset         = "population",     # "population"/"households"/"families"/
                                       # "mortality"/"emigration"/"tracts"
  year            = 2010,             # 2010 (padrão) ou 2000
  census_vars     = head(vars_pop, 6),# NULL = todas (não recomendado)
  aggregation_fun = "sum",            # "sum","mean","median","min","max","sd",
                                       # "q25","q75","q95","q99"
  use_cache       = TRUE,             # cache local do censobr
  cache_dir       = "~/.climasus4r_cache/census",
  lang            = "pt",
  verbose         = TRUE
)
```

Cada variável numérica agregada recebe o **sufixo do modo de agregação** (ex.:
`V0001` agregada por soma vira `V0001_sum`). Se a entrada for um objeto `sf`, a
**geometria é preservada** na saída.

Para usar dados **de setores censitários** em vez de microdados, troque
`dataset = "tracts"` e escolha a tabela em `tracts_dataset` (ex.: `"Basico"`,
`"DomicilioRenda"`, `"Pessoa03"`):

```{r join-tracts}
caso_setores <- sus_census_join(
  df             = caso_espacial,
  dataset        = "tracts",
  tracts_dataset = "Basico",   # "Basico","Domicilio01/02","DomicilioRenda",
                                # "Pessoa01"..."Pessoa13","ResponsavelRenda", ...
  year           = 2010,
  lang           = "pt"
)
```

## Passo 3 — Consultar o catálogo de indicadores (`sus_socio_list_indicators()`)

Antes de calcular, inspecione o que está disponível. Sem rede, retorna um
`tibble` com `id`, `name`, `category`, `required_cols`, `formula`,
`multiplier`, `unit`, `uncertainty_method` e `source`:

```{r list}
catalogo <- sus_socio_list_indicators(lang = "pt")

# Filtrar por categoria, se desejar:
sus_socio_list_indicators(lang = "pt", category = "mortality")
```

## Passo 4 — Calcular indicadores (`sus_socio_compute_indicators()`)

Os indicadores são definidos em **espaço de fórmula** (nomes como `pop_elderly`,
`total_hh`). Como as colunas vindas do censo têm outros nomes (ex.: `V0001_sum`),
use `col_mapping` para **conectar** nomes de fórmula → colunas reais:

```{r indicators}
caso_socio <- sus_socio_compute_indicators(
  df               = caso_enriquecido,
  indicators       = c("aging_index", "dependency_ratio",
                       "sewage_connection_rate", "water_connection_rate"),
  col_mapping = list(
    pop_elderly = "pop_65_plus_sum",  # aponte para as colunas agregadas reais
    pop_young   = "pop_0_14_sum",
    pop_working = "pop_15_64_sum",
    pop_total   = "V0001_sum",
    total_hh    = "V003_sum",
    hh_sewage   = "V0207_sum",
    hh_water    = "V0208_sum"
  ),
  confidence_level = 0.95,   # IC de Poisson (taxas) / Wilson (proporções)
  add_ci           = TRUE,   # adiciona colunas ind_<id>_low / ind_<id>_high
  lang             = "pt",
  verbose          = TRUE
)
```

Cada indicador calculado vira uma coluna `ind_<id>` (ex.: `ind_aging_index`),
e — quando o método de incerteza não é `"none"` e `add_ci = TRUE` — também
`ind_<id>_low` e `ind_<id>_high`. Se `indicators = NULL`, a função
**detecta automaticamente** todos os indicadores cujas colunas exigidas estão
presentes (após o `col_mapping`); indicadores sem as colunas necessárias são
**pulados com aviso**, nunca interrompem a execução.

Ao final, `caso_socio` é salvo (com `save_tbl()` no script) e alimenta o
Tutorial 7 (Clima baseado em estações — INMET).

# Características das funções

## `sus_census_select()`

Explorador das variáveis do censo. Ajuda a **descobrir códigos** para usar em
`sus_census_join(census_vars = ...)`.

| Argumento | Essencial? | Descrição |
|-----------|------------|-----------|
| `dataset` | recomendado | `"all"` (padrão), `"population"`, `"households"`, `"families"`, `"mortality"`, `"emigration"`, `"tracts"` |
| `year` | opcional | `2010` (padrão) ou `2000` |
| `output` | recomendado | `"browser"` (HTML interativo, padrão), `"console"` ou `"codes"` (vetor) |
| `lang` | opcional | `"pt"` (padrão), `"en"`, `"es"` |
| `verbose` | opcional | Mensagens informativas |

**Retorno:** com `"codes"`, um vetor de caracteres com os códigos; com
`"browser"`/`"console"`, retorna invisível um `data.frame` (e abre/imprime a
interface).

## `sus_census_join()`

Vincula variáveis do censo (microdados ou setores) aos dados de saúde. Wrapper
de `censobr::read_population()`, `read_households()`, `read_tracts()`, etc.

| Argumento | Essencial? | Descrição |
|-----------|------------|-----------|
| `df` | sim | `climasus_df`/`sf` em estágio `>= "spatial"`, com `code_muni_7` |
| `dataset` | sim | `"population"` (padrão), `"households"`, `"families"`, `"mortality"`, `"emigration"`, `"tracts"` |
| `tracts_dataset` | só `tracts` | Tabela de setores: `"Basico"` (padrão), `"DomicilioRenda"`, `"Pessoa01..13"`, … |
| `year` | opcional | `2010` (padrão) ou `2000` |
| `census_vars` | recomendado | Vetor de códigos (use `sus_census_select()`); `NULL` = todas |
| `aggregation_fun` | opcional | `"sum"` (padrão), `"mean"`, `"median"`, `"min"`, `"max"`, `"sd"`, `"q25"`, `"q75"`, `"q95"`, `"q99"` |
| `join_muni_col` | opcional | Coluna do código IBGE; `NULL` detecta padrões SUS |
| `use_cache` / `cache_dir` | recomendado | Cache do `censobr` (`~/.climasus4r_cache/census`) |
| `translate_columns` / `standardize_values` | opcional | Traduz nomes e rótulos (padrão `TRUE`) |
| `lang` / `verbose` | opcional | Idioma e mensagens |

**Retorno:** o mesmo `df` (ou `sf`) com colunas adicionais do censo (sufixadas
pelo modo de agregação, ex.: `_sum`); metadados avançam para `stage = "census"`.

## `sus_socio_compute_indicators()`

Calcula indicadores padronizados sobre as colunas presentes, com intervalos de
confiança opcionais.

| Argumento | Essencial? | Descrição |
|-----------|------------|-----------|
| `df` | sim | `climasus_df` em estágio `>= "spatial"` (saída de `sus_census_join()`) |
| `indicators` | opcional | Vetor de IDs; `NULL` = todos os calculáveis (auto-detecção) |
| `col_mapping` | recomendado | Lista nomeada: nome de fórmula → coluna real (ex.: `list(total_hh = "V003_sum")`) |
| `confidence_level` | opcional | Nível de confiança (padrão `0.95`) |
| `add_ci` | opcional | `TRUE` (padrão) adiciona `ind_<id>_low`/`_high` |
| `lang` / `verbose` | opcional | Idioma e mensagens |

**Retorno:** o `climasus_df` com colunas `ind_<id>` (e `_low`/`_high` quando
aplicável); `sus_meta` atualizado para `type = "indicators"`.

## `sus_socio_list_indicators()`

Lista o catálogo completo de indicadores. **Não depende de rede.**

| Argumento | Descrição |
|-----------|-----------|
| `lang` | Idioma dos nomes: `"pt"` (padrão), `"en"`, `"es"` |
| `category` | Filtra por categoria (ex.: `"demographic"`, `"mortality"`); `NULL` = todas |

**Retorno:** um `tibble` com `id`, `name`, `category`, `required_cols`,
`formula`, `multiplier`, `unit`, `uncertainty_method`, `source`.

# Fórmulas

Os indicadores são calculados como uma razão (taxa/proporção) multiplicada por
um fator de escala. De forma geral:

$$
\text{indicador} = \left(\frac{\text{numerador}}{\text{denominador}}\right) \times m
$$

onde $m$ é o `multiplier` declarado no catálogo. Exemplos usados no caso
condutor:

$$
\text{Índice de Envelhecimento} = \frac{\text{pop}_{\text{idosa}}}{\text{pop}_{\text{jovem}}} \times 100
$$

$$
\text{Razão de Dependência} = \frac{\text{pop}_{\text{jovem}} + \text{pop}_{\text{idosa}}}{\text{pop}_{\text{ativa}}} \times 100
$$

$$
\text{Cobertura de Esgoto} = \frac{\text{domicílios com esgoto}}{\text{total de domicílios}} \times 100
$$

**Intervalos de confiança.** Para **taxas** baseadas em contagem de eventos
(mortalidade, incidência, internações), usa-se o intervalo **exato de Poisson
(Garwood)**, baseado na distribuição Gama:

$$
\text{IC}_{\text{inf}} = \frac{1}{n}\,\chi^2_{\alpha/2;\,2k}\big/2, \qquad
\text{IC}_{\text{sup}} = \frac{1}{n}\,\chi^2_{1-\alpha/2;\,2(k+1)}\big/2
$$

Para **proporções** (coberturas, %), usa-se o intervalo de **escore de Wilson**:

$$
\hat{p} \pm \frac{z}{1 + z^2/n}\left[\frac{z}{2n} + \sqrt{\frac{\hat{p}(1-\hat{p})}{n} + \frac{z^2}{4n^2}}\right]
$$

com $z = z_{1-\alpha/2}$, $k$ o número de eventos e $n$ o denominador. Razões
com numeradores complexos ou índices diretos (ex.: Gini) não recebem IC
(`uncertainty_method = "none"`).

# Resultados ilustrados

```{r tab-catalogo, eval=TRUE, echo=FALSE}
tbl_ou_nota("dados/socio_catalogo.rds", .nota_gerar,
            caption = "Tabela 1. Amostra do catálogo de indicadores (sus_socio_list_indicators).")
```

```{r fig-categorias, eval=TRUE, echo=FALSE}
fig_ou_nota("figuras/socio_catalogo_categorias.png", .nota_gerar)
```

**Figura 1.** Número de indicadores disponíveis por categoria no catálogo de
`sus_socio_compute_indicators()`. As categorias cobrem demografia,
vulnerabilidade socioeconômica, mortalidade, morbidade, saúde materno-infantil
e recursos de saúde.

```{r tab-resumo, eval=TRUE, echo=FALSE}
tbl_ou_nota("dados/socio_resumo.rds", .nota_gerar,
            caption = "Tabela 2. Indicadores calculados por município (amostra).")
```

```{r fig-vulnerabilidade, eval=TRUE, echo=FALSE}
fig_ou_nota("figuras/socio_vulnerabilidade.png", .nota_gerar)
```

**Figura 2.** Ranking municipal pelo Índice de Envelhecimento (idosos por 100
jovens, Censo 2010) na RMSP. Municípios mais envelhecidos tendem a concentrar
maior risco frente a extremos de temperatura.

```{r fig-ic, eval=TRUE, echo=FALSE}
fig_ou_nota("figuras/socio_indicador_ic.png", .nota_gerar)
```

**Figura 3.** Cobertura de esgoto por município com intervalo de confiança de
95% (escore de Wilson), como produzido por `add_ci = TRUE`. A barra de erro
comunica a incerteza da estimativa de proporção.

```{r fig-dispersao, eval=TRUE, echo=FALSE}
fig_ou_nota("figuras/socio_dispersao_idosos.png", .nota_gerar)
```

**Figura 4.** Relação entre envelhecimento e cobertura de esgoto nos municípios
da RMSP. Cruzar vulnerabilidade demográfica e de infraestrutura ajuda a
levantar hipóteses de confundimento e modificação de efeito na relação
temperatura–saúde dos próximos tutoriais.

# Referências

- Pereira, R. H. M., & Barbosa, R. J. (2023). *censobr: Download Data from
  Brazil's Population Census.* R package version 0.4.0.
  <https://CRAN.R-project.org/package=censobr>. DOI: 10.32614/CRAN.package.censobr.
- Gouveia, N., Hajat, S., & Armstrong, B. (2003). Socioeconomic differentials in
  the temperature–mortality relationship in São Paulo, Brazil. *International
  Journal of Epidemiology*, 32(3), 390–397.
- Hajat, S., O'Connor, M., & Kosatsky, T. (2010). Health effects of hot weather:
  from awareness of risk factors to effective health protection. *The Lancet*,
  375(9717), 856–863.
- IBGE — Instituto Brasileiro de Geografia e Estatística. *Censo Demográfico
  2010.* Rio de Janeiro: IBGE.

---

# Navegação

- [Voltar ao hub de tutoriais](tutorials.html)
- **Anterior:** [Tutorial 5 — Junção Espacial](05-juncao-espacial.html)
- **Próximo:** [Tutorial 7 — Clima Baseado em Estações (INMET)](07-clima-estacoes.html)
