---
title: "Tutorial 7: Integração Climática por Estações (INMET)"
author: "Equipe climasus4r"
date: "`r format(Sys.Date(), '%d/%m/%Y')`"
output:
  html_document:
    css: _tutorial-style.css
    toc: true
    toc_float: true
    number_sections: false
---

```{r setup, include=FALSE}
# ATENÇÃO — estratégia de pré-renderização.
# Este tutorial NÃO executa downloads nem treina modelos durante a renderização.
# Todas as figuras e tabelas foram geradas UMA vez pelo script
# scripts/tutorial_07_clima_estacoes.R e são apenas carregadas aqui (PNG via
# include_graphics; RDS via readRDS). Por isso, os chunks de ensino abaixo usam
# eval = FALSE: o código é mostrado, mas não é executado no momento do knit.
knitr::opts_chunk$set(echo = TRUE, eval = FALSE, message = FALSE, warning = FALSE)

# Helpers para exibir artefatos de forma robusta: se o arquivo ainda não foi
# gerado (script de geração não executado), mostram uma nota em vez de quebrar
# o knit. Assim a vignette renderiza a qualquer momento.
fig_ou_nota <- function(path, nota) {
  if (file.exists(path)) knitr::include_graphics(path)
  else knitr::asis_output(paste0("> *", nota, "*"))
}
tbl_ou_nota <- function(path, nota, caption = NULL) {
  if (file.exists(path)) knitr::kable(readRDS(path), caption = caption)
  else knitr::asis_output(paste0("> *", nota, "*"))
}
.nota_gerar <- "Artefato indisponível — rode `Rscript scripts/tutorial_07_clima_estacoes.R` (a partir da raiz do pacote) para gerá-lo."
```

# Objetivo

Ao final deste tutorial você será capaz de **trazer a dimensão climática
observada para o pipeline** usando dados das estações meteorológicas do
**Instituto Nacional de Meteorologia (INMET)**. Especificamente, você aprenderá a:

1. **Importar** a série horária de uma estação com `sus_climate_inmet()`;
2. **Preencher lacunas** da série com modelos de aprendizado de máquina
   (XGBoost) por estação, com `sus_climate_fill_inmet()`;
3. **Visualizar** o resultado do preenchimento (observado vs imputado) com
   `sus_climate_plot_fill()`;
4. **Calcular as normais climatológicas** de 30 anos com `sus_climate_normals()`,
   que servem de linha de base climatológica;
5. **Alinhar** a série climática à série de saúde usando estratégias temporais
   epidemiologicamente fundamentadas (mesmo dia, defasagem, janela móvel...) com
   `sus_climate_aggregate()`.

Esta é a **sétima etapa** do pipeline (`stage = "climate"`). Ela conecta a série
de saúde já agregada (Tutorial 4) ao clima observado, produzindo a base
exposição × desfecho que alimentará a etapa de clima por grade (Tutorial 8) e a
modelagem (Tutorial 9).

# Contexto científico

A epidemiologia ambiental relaciona **exposições climáticas** a **desfechos de
saúde**. No Brasil, as estações automáticas do INMET fornecem observações
horárias de temperatura, umidade, precipitação, pressão e vento, com cobertura
nacional crescente desde os anos 2000. Diferentemente de produtos de reanálise
em grade (Tutorial 8), os dados de estação medem o ambiente *in situ*, com alta
resolução temporal, mas com **representatividade espacial limitada** ao entorno
da estação (Saldanha et al., 2019; Geirinhas et al., 2018).

Três desafios metodológicos atravessam esta etapa:

- **Qualidade e lacunas.** Sensores falham; séries têm valores faltantes e
  inconsistências físicas. O preenchimento por modelos como o XGBoost
  (Chen & Guestrin, 2016) recupera lacunas a partir de padrões temporais
  (defasagens, ciclos diário e sazonal), preservando a estrutura da série sem
  introduzir vieses grosseiros de interpolação linear.
- **Linha de base climatológica.** As **normais climatológicas** (médias de
  30 anos) definem o clima de referência de cada local — essencial para
  contextualizar anomalias e definir o ponto de referência de modelos de
  resposta dose-exposição (Gasparrini, 2011).
- **Alinhamento temporal causal.** O efeito do calor ou do frio sobre a saúde
  raramente é instantâneo: há **defasagens** (efeitos retardados) e
  **acúmulo** (exposição cumulativa). A escolha da estratégia temporal deve
  refletir o mecanismo biológico hipotetizado (Bhaskaran et al., 2013;
  Gasparrini et al., 2010), e jamais usar o clima *futuro* para explicar um
  evento presente (viés de antecipação).

> **Caso condutor.** Investigamos **temperatura e desfechos de saúde em idosos
> (60+) na Região Metropolitana de São Paulo (RMSP), 2014–2019**. Nesta etapa,
> importamos a série da estação de referência da RMSP — **São Paulo – Mirante de
> Santana (código A701)** —, preenchemos suas lacunas, calculamos as normais e
> **alinhamos a temperatura à série diária de saúde** herdada do Tutorial 4. A
> base resultante (saúde × clima) é salva para o Tutorial 8.

# Dados utilizados

| Fonte | Função | Papel no caso |
|-------|--------|---------------|
| Série horária INMET, estação A701 (RMSP) | `sus_climate_inmet()` | Exposição climática observada |
| Série A701 com lacunas preenchidas (XGBoost) | `sus_climate_fill_inmet()` | Série contínua de temperatura |
| Normais climatológicas 1991–2020 (SP) | `sus_climate_normals()` | Linha de base climatológica |
| Série de saúde diária do T4 (`dados/caso_serie.rds`) | `sus_climate_aggregate()` | Desfecho a ser alinhado |

**Entrada encadeada:** `dados/caso_serie.rds` (série de saúde do Tutorial 4).
**Saída encadeada:** `dados/caso_clima_estacao.rds` (saúde + clima alinhado),
que o Tutorial 8 carregará. Todos os dados são **públicos e reais** (INMET).

# Pipeline completo

Os blocos abaixo reproduzem o que o script `scripts/tutorial_07_clima_estacoes.R`
executa. Carregue o pacote:

```{r carregar}
library(climasus4r)
```

## Importar a série da estação (A701)

`sus_climate_inmet()` baixa os dados horários do INMET, padroniza os nomes das
colunas para nomes canônicos (ex.: `tair_dry_bulb_c`, `rh_mean_porc`,
`rainfall_mm`) e aplica controle de qualidade físico. Filtramos pela estação de
referência da RMSP via `station_code`.

```{r import-inmet}
clima_horario <- sus_climate_inmet(
  years        = 2014:2019,
  uf           = "SP",
  station_code = "A701",    # São Paulo - Mirante de Santana
  use_cache    = TRUE,       # cache em dois níveis (memória + disco/Parquet)
  parallel     = TRUE,       # paraleliza entre anos e entre arquivos do ano
  workers      = 4,
  lang         = "pt",
  verbose      = TRUE
)
```

O retorno é um `climasus_df` em `stage = "climate"`, `type = "inmet"`, com
frequência **horária** e datas em **UTC**.

## Preencher lacunas com XGBoost

`sus_climate_fill_inmet()` ajusta um modelo XGBoost **por estação e por
variável**, criando automaticamente atributos temporais (hora, dia, mês,
transformações cíclicas), defasagens (1, 2, 3, 12, 24, 168 períodos) e
estatísticas móveis. Primeiro avaliamos a acurácia (modo avaliação), depois
preenchemos de fato (modo produção):

```{r fill-avaliacao}
# Modo AVALIAÇÃO: cria lacunas artificiais (MCAR) e devolve métricas por estação
aval <- sus_climate_fill_inmet(
  df                = clima_horario,
  target_var        = "tair_dry_bulb_c",
  quality_threshold = 0.4,    # exclui estações com > 40% de faltantes
  run_evaluation    = TRUE,
  gap_percentage    = 0.2,    # 20% de lacunas artificiais
  parallel          = TRUE,
  workers           = 4,
  lang              = "pt"
)
aval$tair_dry_bulb_c$metrics   # RMSE, MAE, R², sMAPE, slope_bias, n_gaps
```

```{r fill-producao}
# Modo PRODUÇÃO: preenche as lacunas reais e adiciona a flag is_imputed_<var>
clima_preenchido <- sus_climate_fill_inmet(
  df                = clima_horario,
  target_var        = "tair_dry_bulb_c",
  quality_threshold = 0.4,
  run_evaluation    = FALSE,
  keep_features     = FALSE,   # retorna só as colunas originais + flag
  parallel          = TRUE,
  workers           = 4,
  lang              = "pt"
)
```

Para imputar **todas** as 17 variáveis canônicas do INMET de uma vez, use
`target_var = "all"`.

## Visualizar o preenchimento

`sus_climate_plot_fill()` detecta automaticamente o modo (produção vs avaliação)
e desenha a série observada com os pontos imputados destacados. No modo estático
(`interactive = FALSE`) retorna um objeto `ggplot2`:

```{r plot-fill}
sus_climate_plot_fill(
  df_filled   = clima_preenchido,
  df_original = clima_horario,
  target_var  = "tair_dry_bulb_c",
  interactive = FALSE,        # FALSE = ggplot2; TRUE = plotly interativo
  output_type = "plot",       # "plot", "table", "metrics" ou "all"
  lang        = "pt"
)
```

## Calcular as normais climatológicas

`sus_climate_normals()` baixa as normais de 30 anos do INMET. Escolhemos o
período mais recente e as variáveis de temperatura:

```{r normais}
normais <- sus_climate_normals(
  period     = "1991-2020",                       # ou "1961-1990", "1981-2010"
  target_var = c("t_max", "t_min", "t_mean_comp"),
  use_cache  = TRUE,
  lang       = "pt"
)

# Para explorar os códigos de variável disponíveis antes:
# sus_climate_normals_meta(period = "1991-2020", lang = "pt")
```

## Alinhar clima e saúde (estratégias temporais)

`sus_climate_aggregate()` liga cada registro de saúde à estação mais próxima
(distância euclidiana) e aplica a estratégia temporal escolhida. Comparamos a
exposição do **mesmo dia** (`exact`) com a **janela móvel de 7 dias**
(`moving_window`, recomendada para exposição cumulativa):

```{r aggregate}
# Exposição aguda (mesmo dia)
saude_exact <- sus_climate_aggregate(
  health_data       = saude_df,             # série de saúde do T4 (com geometria)
  climate_data      = clima_preenchido,
  climate_var       = "tair_dry_bulb_c",
  temporal_strategy = "exact",
  lang              = "pt"
)

# Exposição cumulativa (média móvel retroativa de 7 dias: t-6 .. t)
saude_movel <- sus_climate_aggregate(
  health_data       = saude_df,
  climate_data      = clima_preenchido,
  climate_var       = "tair_dry_bulb_c",
  temporal_strategy = "moving_window",
  window_days       = 7,
  lang              = "pt"
)
```

A série resultante (saúde + temperatura alinhada) é salva em
`dados/caso_clima_estacao.rds` para o Tutorial 8.

# Características das funções

## `sus_climate_inmet()`

Importa, padroniza e controla a qualidade dos dados horários do INMET.

| Argumento | Essencial? | Descrição |
|-----------|------------|-----------|
| `years` | recomendado | Ano(s), 2000–ano atual (ex.: `2014:2019`); `NULL` usa os 2 últimos |
| `uf` | recomendado | UF(s) (`"SP"`, `c("RJ","MG")`); `NULL` baixa as 27 UFs |
| `station_code` | opcional | Filtra estações por código (`"A701"`); `NULL` = todas da UF |
| `use_cache` / `cache_dir` | recomendado | Cache em dois níveis (memória + Parquet/Zstd) |
| `parallel` / `workers` | opcional | Paraleliza entre anos e entre CSVs do ano |
| `lang` / `verbose` | opcional | Idioma (`"pt"`/`"en"`/`"es"`) e progresso |

**Retorno:** `climasus_df` (`stage = "climate"`, `type = "inmet"`), frequência
**horária**, datas em **UTC**, colunas canônicas. **CQ automático:** validação de
faixas físicas, consistência do ponto de orvalho (fórmula de Magnus) e
radiação solar noturna zerada.

## `sus_climate_fill_inmet()`

Imputa valores faltantes com XGBoost, um modelo por estação por variável.

| Argumento | Essencial? | Descrição |
|-----------|------------|-----------|
| `df` | sim | Saída de `sus_climate_inmet()` |
| `target_var` | sim | Coluna(s) a imputar, ou `"all"` (as 17 variáveis canônicas) |
| `quality_threshold` | recomendado | Máx. proporção faltante por estação (padrão `0.4`) |
| `run_evaluation` | opcional | `TRUE` cria lacunas artificiais e devolve métricas |
| `gap_percentage` | opcional | Proporção de lacunas artificiais na avaliação (padrão `0.2`) |
| `keep_features` | opcional | `TRUE` mantém atributos engenheirados (lags/médias móveis) |
| `parallel` / `workers` | opcional | Processa estações em paralelo (`furrr`) |
| `datetime_col` / `station_col` | opcional | Nomes das colunas; autodetectados se `NULL` |

**Retorno (produção):** mesmo tibble com `target_var` imputada e flag
`is_imputed_<var>`. **Retorno (avaliação):** lista nomeada com `$data` e
`$metrics` (RMSE, MAE, R², sMAPE, `slope_bias`, `n_gaps`) por estação.

## `sus_climate_plot_fill()`

Visualiza o preenchimento; detecta automaticamente produção vs avaliação.

| Argumento | Essencial? | Descrição |
|-----------|------------|-----------|
| `df_filled` | sim | Saída de `sus_climate_fill_inmet()` |
| `df_original` | só produção | Série bruta (de `sus_climate_inmet()`) |
| `target_var` | sim | Variável(is) a visualizar |
| `interactive` | opcional | `FALSE` → `ggplot2`; `TRUE` → `plotly` |
| `output_type` | opcional | `"plot"`, `"table"`, `"metrics"` ou `"all"` |
| `save_plot` | opcional | Caminho para salvar (`.png` ou `.html`) |

**Retorno:** o gráfico, a tabela, as métricas, ou uma lista com os quatro
componentes. **Modo avaliação** desenha um painel diagnóstico 2×2
(observado vs predito, histograma de resíduos, resíduos no tempo e vs observado).

## `sus_climate_normals()`

Baixa as normais climatológicas de 30 anos do INMET.

| Argumento | Essencial? | Descrição |
|-----------|------------|-----------|
| `period` | recomendado | `"1961-1990"`, `"1981-2010"` ou `"1991-2020"` (padrão) |
| `target_var` | opcional | Códigos de variável (`c("t_max","t_min")`); `NULL` = todas |
| `use_cache` / `cache_dir` | recomendado | Cache em disco do catálogo e dos arquivos |
| `lang` / `verbose` | opcional | Idioma e progresso |

**Retorno:** `climasus_df` (`type = "normals"`), formato longo com `codigo`,
`nome_estacao`, `uf`, `mes`, `decada`, `valor`, `var_code` e rótulos
multilíngues. Companheira: `sus_climate_normals_meta()` lista os códigos
disponíveis.

## `sus_climate_aggregate()`

Liga o clima à saúde pela estação mais próxima e aplica a estratégia temporal.

| Argumento | Essencial? | Descrição |
|-----------|------------|-----------|
| `health_data` | sim | `climasus_df` com `date`, `code_muni` e geometria (`sf`) |
| `climate_data` | sim | Saída de `sus_climate_fill_inmet()` |
| `climate_var` | recomendado | Variável(is) climática(s); `"all"` (padrão) |
| `temporal_strategy` | sim | Uma das 10 estratégias (ver abaixo) |
| `window_days` | condicional | Tamanho da janela (móvel, graus-dia, limiar, ponderada) |
| `lag_days` | condicional | Defasagem(ns) para `discrete_lag` / máx. para `distributed_lag` |
| `offset_days` | condicional | `c(W1, W2)` para `offset_window` |
| `temp_base` / `gdd_temp_var` | condicional | Base térmica e variável para `degree_days` |
| `threshold_value` / `threshold_direction` | condicional | Limiar para `*_exceedance` |
| `climate_region` | opcional | `"auto"` (padrão), `"tropical"`, `"subtropical"`, `"temperate"` |
| `min_obs` | opcional | Proporção mínima de observações válidas na janela (padrão `0.7`) |

**Estratégias temporais (`temporal_strategy`):** `exact`, `discrete_lag`,
`moving_window`, `offset_window`, `distributed_lag`, `degree_days`, `seasonal`,
`threshold_exceedance`, `cold_wave_exceedance`, `weighted_window`.

**Retorno:** `climasus_df` com os dados de saúde e as variáveis climáticas
integradas como novas colunas.

# Fórmulas

**Média móvel retroativa (`moving_window`, janela de $W$ dias).** A exposição
cumulativa do dia $t$ é a média das observações de $t-W+1$ até $t$ — nunca
usa o futuro (evita viés de antecipação):

$$
\bar{x}_t^{(W)} = \frac{1}{W} \sum_{\ell=0}^{W-1} x_{t-\ell}
$$

**Defasagem discreta (`discrete_lag`).** A exposição é o valor observado
exatamente $L$ dias antes do evento:

$$
x_t^{(L)} = x_{t-L}
$$

**Graus-dia (`degree_days`, base $T_b$).** Acúmulo do excesso de temperatura
sobre a base ao longo da janela (estresse térmico):

$$
\mathrm{GDD}_t = \sum_{\ell=0}^{W-1} \max\!\left(x_{t-\ell} - T_b,\; 0\right)
$$

**Excedência de limiar (`threshold_exceedance`).** Número de dias na janela em
que a temperatura ultrapassa o limiar $\tau$ (proxy de onda de calor):

$$
N_t = \sum_{\ell=0}^{W-1} \mathbb{1}\!\left(x_{t-\ell} > \tau\right)
$$

# Resultados ilustrados

```{r fig-serie, eval=TRUE, echo=FALSE}
fig_ou_nota("figuras/inmet_serie.png", .nota_gerar)
```

**Figura 1.** Temperatura média diária observada na estação A701 (São Paulo –
Mirante de Santana), 2014–2019. A sazonalidade de inverno (menores temperaturas
entre junho e agosto) é nítida e será o eixo do alinhamento com a mortalidade de
idosos.

```{r tab-resumo, eval=TRUE, echo=FALSE}
tbl_ou_nota("dados/inmet_resumo.rds", .nota_gerar,
            caption = "Tabela 1. Cobertura e lacunas da série importada (antes do preenchimento).")
```

```{r fig-fill, eval=TRUE, echo=FALSE}
fig_ou_nota("figuras/inmet_fill.png", .nota_gerar)
```

**Figura 2.** Resultado do preenchimento de lacunas (`sus_climate_plot_fill()`):
a série observada com os valores imputados pelo XGBoost destacados. A imputação
preserva os ciclos diário e sazonal, em vez de "achatar" os trechos faltantes.

```{r tab-metricas, eval=TRUE, echo=FALSE}
tbl_ou_nota("dados/inmet_fill_metricas.rds", .nota_gerar,
            caption = "Tabela 2. Métricas de avaliação do preenchimento (lacunas artificiais MCAR): RMSE, MAE, R² e n. de lacunas por estação.")
```

```{r fig-normais, eval=TRUE, echo=FALSE}
fig_ou_nota("figuras/inmet_normais.png",
            "Figura 3 indisponível: as normais climatológicas exigem acesso ao portal do INMET. Reexecute o script de geração com internet.")
```

**Figura 3.** Ciclo anual das normais climatológicas de temperatura (1991–2020)
para o estado de São Paulo. As normais fornecem a linha de base climatológica
contra a qual anomalias e extremos são medidos nos tutoriais seguintes.

```{r fig-lag, eval=TRUE, echo=FALSE}
fig_ou_nota("figuras/inmet_lag.png", .nota_gerar)
```

**Figura 4.** Exposição à temperatura por estratégia temporal no inverno de 2014
(RMSP): o valor do **mesmo dia** (`exact`) oscila mais, enquanto a **média móvel
de 7 dias** (`moving_window`) suaviza o sinal e captura a exposição cumulativa —
escolha que reflete o mecanismo biológico de interesse no modelo final.

# Referências

- Bhaskaran, K., Gasparrini, A., Hajat, S., Smeeth, L., & Armstrong, B. (2013).
  Time series regression studies in environmental epidemiology.
  *International Journal of Epidemiology*, 42(4), 1187–1195.
- Chen, T., & Guestrin, C. (2016). XGBoost: A scalable tree boosting system.
  *Proceedings of the 22nd ACM SIGKDD*, 785–794.
- Gasparrini, A. (2011). Distributed lag linear and non-linear models in R: the
  package dlnm. *Journal of Statistical Software*, 43(8), 1–20.
- Gasparrini, A., Armstrong, B., & Kenward, M. G. (2010). Distributed lag
  non-linear models. *Statistics in Medicine*, 29(21), 2224–2234.
- Geirinhas, J. L., et al. (2018). Climatic and synoptic characterization of heat
  waves in Brazil. *International Journal of Climatology*, 38(4), 1760–1776.
- Saldanha, R. de F., Bastos, R. R., & Barcellos, C. (2019). Microdatasus:
  pacote para download e pré-processamento de microdados do DATASUS.
  *Cadernos de Saúde Pública*, 35(9), e00032419.
- INMET — Instituto Nacional de Meteorologia. Dados históricos.
  Disponível em: <https://portal.inmet.gov.br/dadoshistoricos>.

---

# Navegação

- [Voltar ao hub de tutoriais](tutorials.html)
- **Anterior:** [Tutorial 6 — Vínculo Socioeconômico (Censo)](06-socioeconomico.html)
- **Próximo:** [Tutorial 8 — Clima em Grade e Dados Ambientais (ERA5/CHIRPS)](08-clima-grade.html)

