---
title: "Tutorial 8: Dados Climáticos e Ambientais em Grade"
author: "Equipe climasus4r"
date: "`r format(Sys.Date(), '%d/%m/%Y')`"
output:
  html_document:
    toc: true
    toc_depth: 4
    toc_float:
      collapsed: true
      smooth_scroll: true
    number_sections: true
    theme: flatly
    highlight: tango
    code_folding: show
    code_download: true
    self_contained: true
    df_print: paged
---

```{css, echo=FALSE}
/* -- Variaveis de Cores Modernas -- */
:root {
  --primary-color: #1D9E75;
  --dark-green: #0f3d2e;
  --bg-light: #f8faf9;
  --text-main: #1a1a1a;
  --code-bg: #fdfdfd;
  --warning-orange: #ff9800;
  --info-blue: #2196f3;
}
html { scroll-behavior: smooth; }
body { font-family: 'Source Serif 4', Georgia, serif; font-size: 18px; color: var(--text-main); background-color: #fff; line-height: 1.6; }
h1, h2, h3, h4 { font-family: 'Inter', sans-serif; font-weight: 700; color: var(--dark-green); }
h1.title { font-size: 2.8em; border-bottom: 4px solid var(--primary-color); padding-bottom: 10px; margin-bottom: 1.5rem; }
h2 { margin-top: 2rem; border-left: 4px solid var(--primary-color); padding-left: 1rem; }
pre.r, pre.sourceCode { background-color: var(--code-bg); border: 1px solid #e1e1e1; border-left: 5px solid var(--primary-color) !important; border-radius: 8px; box-shadow: 0 2px 4px rgba(0,0,0,0.05); padding: 1rem; }
.callout { padding: 1.2em 1.5em; margin: 1.5em 0; border-radius: 8px; border-left: 6px solid; background-color: var(--bg-light); }
.callout-note { background-color: #f0f7ff; border-color: #007bff; }
.callout-tip { background-color: #e8f5e9; border-color: #1D9E75; }
.callout-warning { background-color: #fff3e0; border-color: #ff9800; }
.workflow-container { background: linear-gradient(135deg, #f8faf7 0%, #ffffff 100%); border-radius: 12px; padding: 1.5rem; margin: 1.5rem 0; border: 1px solid #dce8e1; overflow-x: auto; }
.workflow-steps { display: flex; flex-wrap: wrap; justify-content: center; gap: 0.5rem; font-family: 'Inter', monospace; font-size: 0.8rem; }
.workflow-step { background: var(--primary-color); color: white; padding: 0.5rem 1rem; border-radius: 20px; white-space: nowrap; }
.workflow-arrow { color: var(--primary-color); font-weight: bold; font-size: 1.2rem; }
.feature-grid { display: grid; grid-template-columns: repeat(auto-fit, minmax(280px, 1fr)); gap: 1.5rem; margin: 2rem 0; }
.feature-card { background: white; border-radius: 12px; padding: 1.5rem; border: 1px solid #e1e1e1; transition: transform 0.2s ease, box-shadow 0.2s ease; text-align: center; }
.feature-card:hover { transform: translateY(-4px); box-shadow: 0 8px 24px rgba(0,0,0,0.1); }
.feature-icon { font-size: 2rem; margin-bottom: 1rem; }
.feature-card h3 { margin-top: 0; color: var(--primary-color); font-size: 1.1rem; }
table { width: 100%; border-collapse: collapse; margin: 1.5rem 0; }
th, td { padding: 12px; text-align: left; border-bottom: 1px solid #e1e1e1; }
th { background-color: var(--bg-light); font-weight: 600; color: var(--dark-green); }
.github-feedback-btn { display: inline-flex; align-items: center; gap: 8px; background-color: #24292e; color: white; padding: 10px 20px; border-radius: 6px; text-decoration: none; font-family: sans-serif; transition: background-color 0.2s; margin-top: 1rem; }
.github-feedback-btn:hover { background-color: #2c3e50; color: white; text-decoration: none; }
@media (max-width: 768px) { body { font-size: 16px; } h1.title { font-size: 2rem; } .workflow-steps { flex-direction: column; align-items: center; } }
```


```{r setup, include=FALSE}
# ATENÇÃO — estratégia de pré-renderização.
# Este tutorial NÃO executa downloads durante a renderização. Todas as figuras e
# tabelas foram geradas UMA vez pelo script scripts/tutorial_08_clima_grade.R e
# são apenas carregadas aqui (PNG via include_graphics; RDS via readRDS).
# Por isso, os chunks de ensino abaixo usam eval = FALSE: o código é mostrado,
# mas não é executado no momento do knit.
knitr::opts_chunk$set(echo = TRUE, eval = FALSE, message = FALSE, warning = FALSE)

# Helpers para exibir artefatos de forma robusta: se o arquivo ainda não foi
# gerado (script de geração não executado), mostram uma nota em vez de quebrar
# o knit. Assim a vignette renderiza a qualquer momento.
fig_ou_nota <- function(path, nota) {
  if (file.exists(path)) knitr::include_graphics(path)
  else knitr::asis_output(paste0("> *", nota, "*"))
}
tbl_ou_nota <- function(path, nota, caption = NULL) {
  if (file.exists(path)) knitr::kable(readRDS(path), caption = caption)
  else knitr::asis_output(paste0("> *", nota, "*"))
}
.nota_gerar <- "Artefato indisponível — rode `Rscript scripts/tutorial_08_clima_grade.R` (a partir da raiz do pacote) para gerá-lo."
```

# Objetivo

Ao final deste tutorial você será capaz de **integrar dados climáticos e
ambientais em grade** (sensoriamento remoto e reanálise) à sua série de saúde:
importar o **ERA5-Land** (~10 km) com `sus_grid_era5()` e agregá-lo a polígonos
municipais; conhecer a família completa `sus_grid_*` (precipitação CHIRPS,
focos de queimada, secas PDSI/SMVI, desmatamento PRODES e poluição
CAMS/GHAP/MERRA-2); e derivar **indicadores climáticos para epidemiologia**:
anomalias (`sus_climate_anomaly()`), índices bioclimáticos
(`sus_climate_compute_indicators()`), ondas de calor
(`sus_climate_compute_heatwaves()` + `sus_climate_plot_heatwaves()`) e os
índices de seca **SPI** (`sus_climate_compute_spi()`) e **SPEI**
(`sus_climate_compute_spei()`).

Esta é a **oitava etapa** do pipeline: enquanto o Tutorial 7 construiu a
exposição climática a partir de **estações** INMET (medições pontuais), aqui
construímos uma exposição **alternativa e complementar em grade** — cobertura
espacial contínua, sem lacunas de observação — que alimentará o modelo DLNM do
Tutorial 9.

# Contexto científico

## Estação vs. pixel: duas formas de medir a exposição

Uma estação meteorológica mede o clima em um **ponto**; um produto em grade
representa o valor **médio de um pixel** (uma célula de área fixa). O
**ERA5-Land** (Muñoz-Sabater et al., 2021) é uma **reanálise**: um modelo
físico de superfície terrestre alimentado por observações, que produz campos
horários contínuos desde 1950 em resolução de ~0,1° (**~10 km** no equador).
Para o Brasil, o projeto *ERA5-Land Daily Aggregates for Latin America*
(Saldanha, Zenodo, CC-BY 4.0) disponibiliza agregados **diários** prontos, sem
chave de API — é essa a fonte usada por `sus_grid_era5()`.

Três cuidados de quem trabalha com sensoriamento remoto/reanálise:

1. **Resolução e representatividade.** Um pixel de ~10 km é uma média areal:
   suaviza extremos locais (ilhas de calor urbanas, microclimas de vale) que
   uma estação pontual captura. Em contrapartida, cobre municípios **sem
   estação** e não tem dados faltantes. Para um município extenso como São
   Paulo (~1.500 km²), dezenas de pixels são agregados ao polígono — o
   `climasus4r` faz isso com média **ponderada pela área** de interseção
   (via `exactextractr`), o que evita viés de borda.
2. **Unidades físicas.** Os arquivos NetCDF originais vêm em unidades do
   sistema internacional: temperatura em **Kelvin** (conversão K → °C:
   subtrair 273,15), precipitação em **metros** (m → mm: multiplicar por
   1.000) e pressão em **Pa** (Pa → hPa: dividir por 100). `sus_grid_era5()`
   aplica essas conversões automaticamente e entrega colunas canônicas
   (`tair_dry_bulb_c`, `rainfall_mm`, ...).
3. **Validação cruzada.** Reanálise não substitui observação: o recomendado é
   comparar a série de grade com a estação INMET mais próxima (Tutorial 7)
   antes de escolher a exposição do modelo — diferenças sistemáticas (viés)
   são esperadas e documentáveis.

## Dos campos brutos aos indicadores epidemiológicos

A literatura de clima-saúde raramente usa a temperatura bruta diretamente:

- **Anomalias** (WMO, 2017) tornam cidades com climas distintos comparáveis e
  apontam os dias extremos a correlacionar com picos de mortalidade
  (Gasparrini et al., 2017);
- **Ondas de calor** definidas por percentis e duração (Perkins & Alexander,
  2013; Geirinhas et al., 2018) e pelo *Excess Heat Factor* — EHF (Nairn &
  Fawcett, 2015) capturam o efeito agudo do calor sustentado;
- **SPI** (McKee et al., 1993) e **SPEI** (Vicente-Serrano et al., 2010)
  padronizam seca/umidade em múltiplas escalas temporais — relevantes para
  doenças diarreicas, leptospirose e arboviroses;
- **Índices bioclimáticos** (UTCI, Bröde et al., 2012; WBGT, Liljegren et al.,
  2008; HI, Rothfusz, 1990) combinam temperatura, umidade, vento e radiação em
  uma única medida de estresse térmico humano.

> **Caso condutor.** Seguimos com **temperatura e desfechos de saúde em idosos
> (60+) na RM de São Paulo, 2014–2019**. Neste tutorial importamos o ERA5-Land
> para o município de São Paulo e derivamos anomalias, ondas de calor e
> SPI/SPEI. O resultado (`caso_clima_grade.rds`) entra no Tutorial 9 como
> exposição alternativa/complementar à de estação (`caso_clima_estacao.rds`,
> Tutorial 7).

# Dados utilizados

| Fonte | Função | Resolução | Variáveis | Papel no caso |
|-------|--------|-----------|-----------|---------------|
| ERA5-Land (Zenodo) | `sus_grid_era5()` | ~10 km, diária | Tmédia, Tmáx, Tmín, precipitação | Exposição de grade principal |
| Série de saúde (T4) | `dados/caso_serie.rds` | Município × dia | Óbitos J00–J99/I00–I99, 60+ | Esqueleto temporal/espacial |

Entrada encadeada: `dados/caso_serie.rds` (Tutorial 4). Saída:
`dados/caso_clima_grade.rds` (lista com a série diária ERA5-Land, a série
saúde+clima alinhada, SPI/SPEI mensais e os eventos de onda de calor).

A família `sus_grid_*` cobre outras fontes ambientais com a **mesma
gramática** (anos/meses, `municipalities` como objeto `sf`, agregação por
pixel→polígono, cache):

| Função | Fonte | Tema |
|--------|-------|------|
| `sus_grid_chirps()` | CHIRPS (0,05°) | Precipitação (Funk et al., 2015) |
| `sus_grid_fires()` | INPE/Queimadas | Focos de calor |
| `sus_grid_pdsi()` | PDSI | Seca (índice de Palmer) |
| `sus_grid_smvi()` | SMVI | Seca-relâmpago (umidade do solo) |
| `sus_grid_prodes()` | PRODES/TerraBrasilis | Desmatamento |
| `sus_grid_pollution_cams()` | CAMS/Copernicus | Poluição do ar (reanálise) |
| `sus_grid_pollution_ghap()` | GHAP | PM2.5 em alta resolução |
| `sus_grid_pollution_merra2()` | MERRA-2/NASA | Aerossóis e poluentes |
| `sus_grid_join()` | — | Junta grades à base de saúde por `code_muni` × `date` |

# Pipeline completo

Os blocos abaixo reproduzem o que `scripts/tutorial_08_clima_grade.R` executa.
Comece carregando o pacote e a série de saúde encadeada:

```{r carregar}
library(climasus4r)

caso_serie <- readRDS("dados/caso_serie.rds")  # série diária de saúde (T4)
```

## Importar ERA5-Land para o município de São Paulo

Primeiro obtemos o polígono municipal (objeto `sf` via `geobr`) e então
chamamos `sus_grid_era5()`. A função baixa os NetCDF do Zenodo (sem chave de
API), converte unidades (K → °C; m → mm) e agrega cada pixel ao polígono com
média ponderada pela área:

```{r import-era5}
library(geobr)

sp_geom <- read_municipality(code_muni = "SP", year = 2020)
sp_geom <- sp_geom[as.character(sp_geom$code_muni) == "3550308", ]  # São Paulo

era5_sp <- sus_grid_era5(
  years          = 2014:2019,
  months         = 1:12,
  vars           = c("t2m", "t2m_max", "t2m_min", "tp"),
  municipalities = sp_geom,    # sf -> agrega raster ao polígono
  agg_fun        = "mean",     # média areal (ponderada) do município
  use_cache      = TRUE,       # NetCDF reaproveitados em ~/.climasus4r_cache/era5
  parallel       = FALSE,
  lang           = "pt",
  verbose        = TRUE
)

sus_meta(era5_sp, "stage")  # "climate"
sus_meta(era5_sp, "type")   # "era5_land"
```

O retorno é um `climasus_df` com `code_muni`, `date` e uma coluna por
variável: `tair_dry_bulb_c` (t2m), `tair_max_c` (t2m_max), `tair_min_c`
(t2m_min) e `rainfall_mm` (tp).

```{r tab-resumo, eval=TRUE, echo=FALSE}
tbl_ou_nota("dados/grid_resumo.rds", .nota_gerar,
            caption = "Tabela 1. Resumo da série diária ERA5-Land para São Paulo, 2014–2019.")
```

## Anomalias climáticas

`sus_climate_anomaly()` compara observações às **normais climatológicas** do
INMET (de `sus_climate_normals()`), com três métodos — absoluto, relativo e
padronizado:

```{r anomalia}
normais <- sus_climate_normals(
  period     = "1991-2020",
  target_var = c("t_max", "t_min", "t_mean_comp", "precipitation")
)

anom <- sus_climate_anomaly(
  observed   = clima_estacao,        # climasus_df do T7 (estações INMET)
  normals    = normais,
  method     = "standardized",       # z-score: comparável entre cidades
  time_scale = "monthly",
  lang       = "pt"
)
```

Como a série ERA5-Land usa `code_muni` (e não `station_code` casado às
normais INMET), o script de geração ilustra a **mesma matemática** com a
climatologia mensal derivada da própria série — obs − média do mês e o
z-score correspondente (ver fórmulas adiante).

## Indicadores bioclimáticos (demonstrativo)

`sus_climate_compute_indicators()` calcula WBGT, HI, THI, UTCI, PET,
graus-dia (CDD/HDD/GDD) e outros, a partir de dados **horários** com
temperatura, umidade (`rh_mean_porc`), radiação (`sr_kj_m2`) e vento
(`ws_2_m_s`):

```{r indicadores}
clima_ind <- sus_climate_compute_indicators(
  df         = clima_horario,                  # T7 (INMET horário) ou ERA5 com td2m/u10/v10/sp
  indicators = c("wbgt", "hi", "utci"),
  region     = "atlantic_forest",              # limiares adaptados ao bioma
  lang       = "pt"
)
```

A série ERA5-Land mínima deste tutorial (apenas temperatura e chuva) não traz
umidade/vento/radiação; em fluxo real, aplique a função sobre o INMET horário
(T7) ou peça `vars = "all"` em `sus_grid_era5()` (inclui `td2m`, `u10`, `v10`,
`sp`).

## Ondas de calor

`sus_climate_compute_heatwaves()` espera um `climasus_df` em
`stage = "climate"` com `date`, `station_code` e colunas de temperatura.
Adaptamos a série de grade a esse contrato (`station_code = code_muni`) e
aplicamos três métodos:

```{r ondas-calor}
hw <- sus_climate_compute_heatwaves(
  df             = era5_hw,                   # ERA5 adaptado ao contrato de estação
  method         = c("WHO", "WMO", "INMET"),  # ou "all" (inclui EHF, UTCI, WBGT, HI)
  baseline_start = "2014-01-01",              # período de referência dos percentis
  baseline_end   = "2019-12-31",
  percentile     = 90,                        # P90 para WHO/WMO
  lang           = "pt"
)

hw$events    # um evento por linha: início, fim, duração, pico, intensidade
hw$daily     # flags diárias hw_who, hw_wmo, hw_inmet, hw_any
hw$summary   # resumo anual por estação e método
```

A visualização pronta vem de `sus_climate_plot_heatwaves()`:

```{r plot-hw}
sus_climate_plot_heatwaves(
  hw,
  type        = "trend",     # ou "timeline", "calendar", "intensity"
  interactive = FALSE,       # TRUE -> plotly
  lang        = "pt"
)
```

## SPI e SPEI: secas e períodos úmidos

Ambas as funções exigem dados **mensais** (uma linha por município × mês, com
`date` no 1º dia do mês). Agregamos a série diária: precipitação por **soma**,
temperatura por **média**:

```{r spi-spei}
mensal <- era5_sp |>
  dplyr::mutate(date_m = as.Date(format(date, "%Y-%m-01"))) |>
  dplyr::summarise(
    rainfall_mm     = sum(rainfall_mm, na.rm = TRUE),
    tair_dry_bulb_c = mean(tair_dry_bulb_c, na.rm = TRUE),
    .by = c("code_muni", "date_m")
  ) |>
  dplyr::rename(date = date_m)

# SPI: apenas precipitação (gamma + zeros)
spi <- sus_climate_compute_spi(
  df     = mensal,
  var    = "rainfall_mm",        # padrão é "rainfall_chirps_mm" (sus_grid_chirps)
  scales = c(1L, 3L, 6L),        # série de 6 anos: escalas curtas
  min_n  = 24L,                  # mínimo de 24 meses para ajustar a distribuição
  lang   = "pt"
)

# SPEI: balanço hídrico P - PET (PET de Thornthwaite, só temperatura)
spei <- sus_climate_compute_spei(
  df         = spi,
  rain_var   = "rainfall_mm",
  pet_method = "thornthwaite",   # ou "column" com pet_var = "pet_mm"
  temp_var   = "tair_dry_bulb_c",
  scales     = c(1L, 3L, 6L),
  min_n      = 24L,
  lang       = "pt"
)

names(spei)  # ..., spi_1mo, spi_3mo, spi_6mo, spei_1mo, spei_3mo, spei_6mo
```

> **Nota metodológica.** A OMM recomenda **≥ 30 anos** de calibração para
> SPI/SPEI (`ref_start`/`ref_end`). Com 6 anos (72 meses) os índices deste
> caso são **ilustrativos**: em pesquisa real, calibre com CHIRPS 1981–2010
> (`sus_grid_chirps()`) ou ERA5-Land desde 1950.

## Encadeamento: alinhar clima de grade à saúde e salvar para o T9

Por fim, juntamos a temperatura ERA5-Land diária à série de saúde por `date`
e salvamos o pacote de exposição de grade que o Tutorial 9 usará:

```{r encadear}
saude_clima <- dplyr::left_join(
  caso_serie,
  era5_sp |> dplyr::select(date, tair_dry_bulb_c, tair_max_c,
                           tair_min_c, rainfall_mm),
  by = "date"
)

caso_clima_grade <- list(
  era5_diario = era5_sp,
  saude_clima = saude_clima,
  spi_spei    = spei,
  ondas_calor = hw$events
)
saveRDS(caso_clima_grade, "dados/caso_clima_grade.rds")
```

# Características das funções

## `sus_grid_era5()`

Porta de entrada do ERA5-Land: baixa agregados diários do Zenodo (Saldanha,
1950–2025) e agrega pixels a polígonos municipais.

| Argumento | Essencial? | Descrição |
|-----------|------------|-----------|
| `years` | sim | Anos (1950–2025), ex.: `2014:2019` |
| `months` | opcional | Meses 1–12 (padrão: todos) |
| `vars` | opcional | Apelidos ERA5: `"t2m"`, `"t2m_max"`, `"t2m_min"`, `"td2m"`, `"u10"`, `"v10"`, `"sp"`, `"tp"` ou `"all"` (padrão `c("t2m","tp")`) |
| `municipalities` | recomendado | Objeto `sf` com os polígonos (detecta `code_muni`/`CD_MUN`); `NULL` devolve só os caminhos NetCDF |
| `agg_fun` | opcional | Agregação pixel→polígono via `exactextractr`: `"mean"` (padrão, ponderada por área), `"sum"`, `"median"`, `"min"`, `"max"` |
| `use_cache` / `cache_dir` | recomendado | Reusa NetCDF baixados (`~/.climasus4r_cache/era5`) |
| `parallel` / `workers` | opcional | Downloads em paralelo; respeita o `future::plan()` do usuário |
| `lang` / `verbose` | opcional | Idioma (`"pt"`, `"en"`, `"es"`) e mensagens |

**Retorno:** `climasus_df` [`stage = "climate"`, `type = "era5_land"`] com
`code_muni`, `date` e colunas canônicas já em unidades práticas
(`tair_dry_bulb_c` em °C, `rainfall_mm` em mm, `patm_hpa` em hPa).

## `sus_climate_anomaly()`

| Argumento | Descrição |
|-----------|-----------|
| `observed` | `climasus_df` de `sus_climate_inmet()` ou `sus_climate_aggregate()` |
| `normals` | `climasus_df` de `sus_climate_normals()` (colunas `codigo`, `mes`, `decada`, `var_code`, `valor`) |
| `vars` | Mapa coluna observada → `var_code` das normais, ex.: `c(tair_max_c = "t_max")`; `NULL` autodetecta |
| `method` | `"absolute"` (padrão), `"relative"`, `"standardized"` ou `"all"` |
| `time_scale` | `"monthly"` (padrão) ou `"decadal"` (decêndios de 10 dias) |
| `station_col` / `date_col` | Nomes das colunas de estação e data (`"station_code"`, `"date"`) |

**Retorno:** `climasus_df` [`stage = "climate"`, `type = "anomaly"`], uma linha
por estação × ano × mês, com `{v}_obs`, `{v}_normal`, `{v}_anomaly` e, conforme
o método, `{v}_anomaly_pct` e `{v}_anomaly_std`.

## `sus_climate_compute_indicators()`

| Argumento | Descrição |
|-----------|-----------|
| `df` | Dados horários de `sus_climate_inmet()`/`sus_climate_fill_inmet()` |
| `indicators` | `"all"` (padrão) ou códigos: `"wbgt"`, `"hi"`, `"thi"`, `"wcet"`, `"wct"`, `"et"`, `"utci"`, `"pet"`, `"cdd"`, `"hdd"`, `"gdd"`, `"diurnal_range"`, `"vapor_pressure"`, `"heat_stress_risk"`, `"koppen_humidity"` |
| `region` | `"auto"` (padrão) ou bioma: `"amazon"`, `"cerrado"`, `"caatinga"`, `"atlantic_forest"`, `"pampa"`, `"pantanal"`, `"southeast"`, `"south"` |
| `confidence_flags` | Flags `_flag_extreme`/`_flag_high`/`_flag_low` por indicador |
| `verify_physics` | Verifica radiação solar contra limites extraterrestres |
| `compute_uncertainty` | IC 95% por Monte Carlo (200 simulações) |

**Retorno:** `climasus_df` com colunas como `wbgt_c`, `hi_c`, `utci_c` —
pré-requisito dos métodos UTCI/WBGT/HI de ondas de calor.

## `sus_climate_compute_heatwaves()`

| Argumento | Descrição |
|-----------|-----------|
| `df` | `climasus_df` [`stage="climate"`, type `inmet`/`filled`/`indicators`] com `date`, `station_code` e temperaturas |
| `method` | `"WHO"`, `"WMO"`, `"INMET"`, `"EHF"`, `"UTCI"`, `"WBGT"`, `"HI"` ou `"all"` (métodos sem coluna requerida são pulados com aviso) |
| `baseline_start` / `baseline_end` | Período de referência dos limiares; `NULL` usa a série toda |
| `percentile` | Percentil dos limiares (padrão 90) |
| `min_duration` | Dias consecutivos mínimos; `NULL` usa o padrão de cada método (WHO=3, WMO=5, INMET=5, EHF=3...) |

**Retorno:** lista `climasus_hw` com `events` (eventos discretos), `daily`
(flags diárias `hw_<método>`, `hw_any`) e `summary` (resumo anual).
Visualização com `sus_climate_plot_heatwaves(hw_result, type = "timeline" |
"calendar" | "intensity" | "trend", interactive, lang)`.

## `sus_climate_compute_spi()` e `sus_climate_compute_spei()`

| Argumento | SPI | SPEI |
|-----------|-----|------|
| `df` | mensal, com `code_muni` + `date` | idem |
| variável de chuva | `var` (padrão `"rainfall_chirps_mm"`) | `rain_var` |
| PET | — | `pet_method = "column"` (`pet_var`) ou `"thornthwaite"` (`temp_var`) |
| `scales` | escalas em meses (padrão `c(1,3,6,12)`) | idem |
| `ref_start` / `ref_end` | período de calibração (OMM: ≥ 30 anos) | idem |
| `min_n` | mínimo de meses válidos por município (padrão 24) | idem |

**Retorno:** o `climasus_df` de entrada com colunas `spi_{s}mo` /
`spei_{s}mo` (`type = "spi"` / `"spei"`). Distribuições: gamma com mistura
para zeros (SPI); log-logística de 3 parâmetros via L-momentos (SPEI).

# Fórmulas

**Anomalia** (WMO, 2017). Para a variável $x$ no mês $m$ do ano $t$, com
normal climatológica $\bar{x}_m$ e desvio-padrão interanual $\sigma_m$:

$$
A_{t,m} = x_{t,m} - \bar{x}_m
\qquad\text{(absoluta, °C)}
$$

$$
Z_{t,m} = \frac{x_{t,m} - \bar{x}_m}{\sigma_m}
\qquad\text{(padronizada, z-score)}
$$

O método `"relative"` divide por $|\bar{x}_m|$ e multiplica por 100 (%, usual
para precipitação).

**SPI** (McKee et al., 1993). A precipitação acumulada em $s$ meses,
$P_s$, é ajustada a uma distribuição gamma (com probabilidade $p_0$ de meses
secos) e transformada à normal padrão:

$$
\mathrm{SPI}_s = \Phi^{-1}\!\big[\, p_0 + (1 - p_0)\, F_\gamma(P_s)\,\big]
$$

onde $F_\gamma$ é a CDF gamma e $\Phi^{-1}$ a inversa da normal padrão.
Valores $\le -1$ indicam seca moderada; $\le -1{,}5$ severa; $\le -2$ extrema.

**SPEI** (Vicente-Serrano et al., 2010). Substitui $P$ pelo **balanço hídrico
climático** acumulado, sensível ao aquecimento:

$$
D = P - \mathrm{PET}, \qquad
\mathrm{SPEI}_s = \Phi^{-1}\!\big[\, F_{LL}\!\big(\textstyle\sum_s D\big)\,\big]
$$

com $F_{LL}$ a CDF log-logística de 3 parâmetros e PET estimada por
Thornthwaite (1948) quando só há temperatura.

**EHF — Excess Heat Factor** (Nairn & Fawcett, 2015). Combina a anomalia
contra o clima ($\mathrm{EHI}_{sig}$) e contra os 30 dias recentes
(aclimatação, $\mathrm{EHI}_{acc}$):

$$
\mathrm{EHI}_{sig} = \bar{T}_3 - T_{95}, \qquad
\mathrm{EHI}_{acc} = \bar{T}_3 - \bar{T}_{30}
$$

$$
\mathrm{EHF} = \mathrm{EHI}_{sig} \times \max(1,\ \mathrm{EHI}_{acc})
$$

onde $\bar{T}_3$ e $\bar{T}_{30}$ são as médias de $T_{mean}$ nos últimos 3 e
30 dias e $T_{95}$ é o percentil 95 do baseline. Os métodos WHO/WMO, por sua
vez, exigem $T_{max} > P_{90}(T_{max})$ (WMO também $T_{min} > P_{90}(T_{min})$)
por um número mínimo de dias consecutivos.

# Resultados ilustrados

```{r fig-serie, eval=TRUE, echo=FALSE}
fig_ou_nota("figuras/grid_serie.png", .nota_gerar)
```

**Figura 1.** Temperatura média diária do ERA5-Land (~10 km) agregada ao
município de São Paulo, 2014–2019. Note a suavidade típica do valor areal:
a média de dezenas de pixels atenua extremos pontuais que uma estação
registraria — é a contrapartida da cobertura espacial completa.

```{r fig-anomalia, eval=TRUE, echo=FALSE}
fig_ou_nota("figuras/grid_anomalia.png", .nota_gerar)
```

**Figura 2.** Anomalia mensal de temperatura (observado − normal mensal),
São Paulo, 2014–2019. Barras laranjas (positivas) marcam meses mais quentes
que a climatologia local; é exatamente este sinal — e não a temperatura
absoluta — que viaja entre cidades em análises multicêntricas.

```{r tab-eventos, eval=TRUE, echo=FALSE}
tbl_ou_nota("dados/grid_eventos_hw.rds", .nota_gerar,
            caption = "Tabela 2. Eventos de onda de calor detectados (amostra): método, início, fim, duração e intensidade.")
```

```{r fig-hw, eval=TRUE, echo=FALSE}
fig_ou_nota("figuras/grid_ondas_calor.png", .nota_gerar)
```

**Figura 3.** Ondas de calor detectadas por ano e método (WHO/WMO/INMET) na
série ERA5-Land de São Paulo, 2014–2019. Métodos mais exigentes (WMO: limiar
duplo Tmáx **e** Tmín por ≥ 5 dias) detectam menos eventos que o critério WHO
(P90 de Tmáx por ≥ 3 dias) — a escolha deve refletir o mecanismo fisiológico
de interesse (calor diurno vs. noites quentes sem alívio).

```{r fig-spi, eval=TRUE, echo=FALSE}
fig_ou_nota("figuras/grid_spi_spei.png", .nota_gerar)
```

**Figura 4.** SPI-3 vs. SPEI-3 mensais (linhas tracejadas: ±1 = limiar
moderado). Quando a temperatura sobe sem mudança na chuva, o SPEI cai mais que
o SPI — a evapotranspiração potencial amplia o déficit hídrico. A crise
hídrica paulista de 2014–2015 é o tipo de episódio que esses índices
sinalizam com antecedência para desfechos como doenças diarreicas.

# Referências

- Bröde, P., et al. (2012). Deriving the operational procedure for the
  Universal Thermal Climate Index (UTCI). *International Journal of
  Biometeorology*, 56(3), 481–494.
- Funk, C., et al. (2015). The climate hazards infrared precipitation with
  stations — a new environmental record for monitoring extremes.
  *Scientific Data*, 2, 150066.
- Gasparrini, A., et al. (2017). Projections of temperature-related excess
  mortality under climate change scenarios. *The Lancet Planetary Health*,
  1(9), e360–e367.
- Geirinhas, J. L., et al. (2018). Climatic and synoptic characterization of
  heat waves in Brazil. *International Journal of Climatology*, 38(4),
  1760–1776.
- Liljegren, J. C., et al. (2008). Modeling the wet bulb globe temperature
  using standard meteorological measurements. *Journal of Occupational and
  Environmental Hygiene*, 5(10), 645–655.
- McKee, T. B., Doesken, N. J., & Kleist, J. (1993). The relationship of
  drought frequency and duration to time scales. *Proceedings of the 8th
  Conference on Applied Climatology*, AMS, 179–184.
- Muñoz-Sabater, J., et al. (2021). ERA5-Land: a state-of-the-art global
  reanalysis dataset for land applications. *Earth System Science Data*,
  13(9), 4349–4383.
- Nairn, J. R., & Fawcett, R. J. B. (2015). The Excess Heat Factor: a metric
  for heatwave intensity and its use in classifying heatwave severity.
  *International Journal of Environmental Research and Public Health*, 12(1),
  227–253.
- Perkins, S. E., & Alexander, L. V. (2013). On the measurement of heat waves.
  *Journal of Climate*, 26(13), 4500–4517.
- Rothfusz, L. P. (1990). The heat index "equation". NWS Technical Attachment
  SR/SSD 90-23.
- Saldanha, R. ERA5-Land Daily Aggregates for Latin America (1950–2025).
  Zenodo. <https://zenodo.org/doi/10.5281/zenodo.10013254>. CC-BY 4.0.
- Thornthwaite, C. W. (1948). An approach toward a rational classification of
  climate. *Geographical Review*, 38(1), 55–94.
- Vicente-Serrano, S. M., Beguería, S., & López-Moreno, J. I. (2010). A
  multiscalar drought index sensitive to global warming: the Standardized
  Precipitation Evapotranspiration Index. *Journal of Climate*, 23(7),
  1696–1718.
- WMO (2017). *WMO Guidelines on the Calculation of Climate Normals*
  (WMO-No. 1203). Genebra.

---

# Navegação

- [Voltar ao hub de tutoriais](tutorials.html)
- **Anterior:** [Tutorial 7 — Clima por Estações (INMET)](07-clima-estacoes.html)
- **Próximo:** [Tutorial 9 — Modelagem Epidemiológica (DLNM)](09-modelagem.html)

