---
title: "Tutorial 9: Modelagem EpidemiolĂłgica (DLNM e Carga AtribuĂ­vel)"
author: "Equipe climasus4r"
date: "`r format(Sys.Date(), '%d/%m/%Y')`"
output:
  html_document:
    css: _tutorial-style.css
    toc: true
    toc_float: true
    number_sections: false
---

```{r setup, include=FALSE}
# ATENĂĂO â estratĂŠgia de prĂŠ-renderizaĂ§ĂŁo.
# Este tutorial NĂO ajusta modelos durante a renderizaĂ§ĂŁo. Todas as figuras e
# tabelas foram geradas UMA vez pelo script scripts/tutorial_09_modelagem.R e
# sĂŁo apenas carregadas aqui (PNG via include_graphics; RDS via readRDS).
# Por isso, os chunks de ensino abaixo usam eval = FALSE: o cĂłdigo ĂŠ mostrado,
# mas nĂŁo ĂŠ executado no momento do knit.
knitr::opts_chunk$set(echo = TRUE, eval = FALSE, message = FALSE, warning = FALSE)

# Helpers para exibir artefatos de forma robusta: se o arquivo ainda nĂŁo foi
# gerado (script de geraĂ§ĂŁo nĂŁo executado), mostram uma nota em vez de quebrar
# o knit. Assim a vignette renderiza a qualquer momento.
fig_ou_nota <- function(path, nota) {
  if (file.exists(path)) knitr::include_graphics(path)
  else knitr::asis_output(paste0("> *", nota, "*"))
}
tbl_ou_nota <- function(path, nota, caption = NULL) {
  if (file.exists(path)) knitr::kable(readRDS(path), caption = caption)
  else knitr::asis_output(paste0("> *", nota, "*"))
}
.nota_gerar <- "Artefato indisponĂ­vel â rode `Rscript scripts/tutorial_09_modelagem.R` (a partir da raiz do pacote) para gerĂĄ-lo."
```

# Objetivo

Ao final deste tutorial vocĂŞ serĂĄ capaz de **transformar uma sĂŠrie diĂĄria de
saĂşde alinhada ao clima em inferĂŞncia epidemiolĂłgica**: estimar a relaĂ§ĂŁo
**nĂŁo-linear e defasada** entre temperatura e mortalidade com um **DLNM**
(`sus_mod_dlnm()`), quantificar a **carga atribuĂ­vel** ao calor e ao frio
(`sus_mod_af()`), e conhecer as demais ferramentas do chapĂŠu bioestatĂ­stico do
`climasus4r` â sĂŠries temporais interrompidas (`sus_mod_its()`), case-crossover
(`sus_mod_casecrossover()`) e meta-anĂĄlise multi-cidade (`sus_mod_pool()`).

A modelagem ĂŠ a **Ăşltima etapa** do pipeline. Ela consome a saĂ­da das etapas
anteriores (a sĂŠrie de saĂşde agregada do Tutorial 4 e a exposiĂ§ĂŁo climĂĄtica
alinhada dos Tutoriais 7 e 8) e produz **estimativas de risco relativo**,
**fraĂ§Ăľes atribuĂ­veis** e visualizaĂ§Ăľes prontas para publicaĂ§ĂŁo.

# Contexto cientĂ­fico

A epidemiologia ambiental moderna trata a associaĂ§ĂŁo entre uma exposiĂ§ĂŁo
ambiental (temperatura, poluentes) e um desfecho diĂĄrio de contagem (Ăłbitos,
internaĂ§Ăľes) como um problema **nĂŁo-linear** e **defasado no tempo**. O calor
extremo mata no mesmo dia ou em 1â2 dias (efeito agudo); o frio mata ao longo de
uma a duas semanas (efeito tardio e prolongado). Modelar apenas a temperatura do
dia subestima o efeito do frio.

O **Distributed Lag Non-linear Model (DLNM)** de
**Gasparrini, Armstrong & Kenward (2010)** resolve isso com uma **cross-basis**:
o produto externo de duas bases de splines â uma na dimensĂŁo da **exposiĂ§ĂŁo**
(captura a curva em U/J: risco sobe no frio e no calor) e outra na dimensĂŁo do
**lag** (captura como o efeito se distribui ao longo dos dias). A implementaĂ§ĂŁo
em R ĂŠ o pacote `dlnm` (**Gasparrini, 2011**), sobre o qual o `climasus4r`
constrĂłi `sus_mod_dlnm()`.

O ajuste segue as boas prĂĄticas de **regressĂŁo de sĂŠries temporais em
epidemiologia ambiental** sistematizadas por **Bhaskaran et al. (2013)**:
modelo log-linear quasi-Poisson (robusto Ă  superdispersĂŁo), controle de
tendĂŞncia de longo prazo e sazonalidade por spline natural do tempo, e ajuste
para dia da semana. A **fraĂ§ĂŁo atribuĂ­vel** decompĂľe a carga total de eventos em
componentes de calor e frio (**Gasparrini & Armstrong, 2013**).

> **Caso condutor.** Investigamos a **temperatura e os desfechos de saĂşde em
> idosos (60+) na RegiĂŁo Metropolitana de SĂŁo Paulo, 2014â2019** (respiratĂłrias
> J00âJ99 e cardiovasculares I00âI99). Aqui juntamos a **sĂŠrie diĂĄria de Ăłbitos**
> (`caso_serie.rds`, Tutorial 4) com a **temperatura da estaĂ§ĂŁo INMET A701**
> (SĂŁo Paulo â Mirante de Santana) jĂĄ alinhada (`caso_clima_estacao.rds`,
> Tutorial 7), montamos a estrutura de lags distribuĂ­dos e ajustamos o DLNM para
> estimar a curva exposiĂ§ĂŁo-resposta e a carga atribuĂ­vel ao calor e ao frio.

# Dados utilizados

| Entrada | Origem | ConteĂşdo | Papel |
|---------|--------|----------|-------|
| `dados/caso_serie.rds` | Tutorial 4 | SĂŠrie diĂĄria de Ăłbitos (idosos 60+) | Desfecho `n_obitos` |
| `dados/caso_clima_estacao.rds` | Tutorial 7 | Temperatura diĂĄria da estaĂ§ĂŁo A701 | ExposiĂ§ĂŁo `tair_dry_bulb_c` |

As duas sĂŠries sĂŁo unidas por **data**. A exposiĂ§ĂŁo ĂŠ entĂŁo expandida em colunas
de **lag distribuĂ­do** (`tair_dry_bulb_c_lag0`, âŚ, `tair_dry_bulb_c_lag21`),
estrutura que em fluxo completo ĂŠ produzida por
`sus_climate_aggregate(temporal_strategy = "distributed_lag", lag_days = 21)`.
O script protege a etapa com `requireNamespace()`/`tryCatch()` e, se as entradas
faltarem, gera uma **sĂŠrie sintĂŠtica mĂ­nima realista** (com sinal
temperatura-mortalidade em V) apenas para ilustrar.

# Pipeline completo

Os blocos abaixo reproduzem o que `scripts/tutorial_09_modelagem.R` executa.

```{r carregar}
library(climasus4r)
```

## Montar a entrada do DLNM (lags distribuĂ­dos)

O `sus_mod_dlnm()` espera um `climasus_df` no estĂĄgio `"climate"` e tipo
`"distributed_lag"`, com a coluna `date`, o desfecho e as colunas
`{variĂĄvel}_lag0 âŚ _lagL`. Em fluxo real, isso vem de `sus_climate_aggregate()`:

```{r montar-dl}
df_dl <- sus_climate_aggregate(
  health_data       = caso_serie,          # sĂŠrie de saĂşde (do Tutorial 4)
  climate_data      = caso_clima_estacao,  # temperatura alinhada (do Tutorial 7)
  climate_var       = "tair_dry_bulb_c",
  temporal_strategy = "distributed_lag",
  lag_days          = 21,
  lang              = "pt"
)
```

## Ajustar o DLNM (`sus_mod_dlnm`)

Cross-basis com **exposiĂ§ĂŁo** em spline natural de 4 graus de liberdade (captura
o U/J calor+frio) e **lag** em spline natural de 3 graus (decaimento suave),
famĂ­lia **quasi-Poisson** e controle sazonal automĂĄtico
(`dof_per_year = 6`, recomendado para o Brasil subtropical):

```{r dlnm}
fit <- sus_mod_dlnm(
  df           = df_dl,
  outcome_col  = "n_obitos",
  climate_col  = "tair_dry_bulb_c",
  lag_max      = 21,
  argvar       = list(fun = "ns", df = 4),  # dimensĂŁo exposiĂ§ĂŁo
  arglag       = list(fun = "ns", df = 3),  # dimensĂŁo lag
  family       = "quasipoisson",
  dof_per_year = 6L,                        # gl/ano para sazonalidade
  lang         = "pt"
)

print(fit)
fit$exposure_response   # RR cumulativo na grade de percentis
fit$lag_response        # RR por lag no percentil 75
fit$diagnostics$disp_ratio
```

## FraĂ§ĂŁo atribuĂ­vel ao calor e ao frio (`sus_mod_af`)

A partir do DLNM ajustado, decompomos a carga total de Ăłbitos em componentes de
**calor** (acima do limiar de conforto) e **frio** (abaixo), com IC por
simulaĂ§ĂŁo de **Monte Carlo**:

```{r af}
af <- sus_mod_af(
  fit  = fit,
  by   = "month",   # quebra mensal opcional
  nsim = 200L,      # use 5000L para qualidade de publicaĂ§ĂŁo
  lang = "pt"
)

print(af)
af$total        # FA/NA total, calor e frio
af$by_period    # quebra mensal
```

## Visualizar (`sus_mod_plot_dlnm`)

O pacote oferece visualizaĂ§Ăľes cientificas prontas â curva exposiĂ§ĂŁo-resposta,
lag-resposta, superfĂ­cie 3-D, contorno, fatias por lag, distribuiĂ§ĂŁo e sĂŠrie
temporal:

```{r plot}
sus_mod_plot_dlnm(fit, type = "overall", lang = "pt")  # exposiĂ§ĂŁo-resposta
sus_mod_plot_dlnm(fit, type = "contour", lang = "pt")  # superfĂ­cie log(RR)
sus_mod_plot_dlnm(fit, type = "lag",     lang = "pt")  # lag-resposta
```

# CaracterĂ­sticas das funĂ§Ăľes

## `sus_mod_dlnm()` â Distributed Lag Non-linear Model

| Argumento | Essencial? | DescriĂ§ĂŁo |
|-----------|------------|-----------|
| `df` | sim | `climasus_df` em `stage = "climate"`, `type = "distributed_lag"` |
| `outcome_col` | sim | Coluna de contagem diĂĄria (ex.: `"n_obitos"`) |
| `climate_col` | opcional | Base da exposiĂ§ĂŁo sem sufixo `_lagN`; `NULL` autodetecta |
| `lag_max` | opcional | Lag mĂĄximo; `NULL` detecta do maior `_lagN` presente |
| `argvar` | opcional | Base da **exposiĂ§ĂŁo** (ex.: `list(fun = "ns", df = 4)`) |
| `arglag` | opcional | Base do **lag** (ex.: `list(fun = "ns", df = 3)`) |
| `family` | opcional | `"quasipoisson"` (padrĂŁo), `"poisson"`, `"negbin"` (â quasi) |
| `ns_df` / `dof_per_year` | opcional | Graus de liberdade do spline temporal (sazonalidade) |
| `ref_value` | opcional | Valor de referĂŞncia (RR = 1); `NULL` usa a mediana |
| `covariates` | opcional | Confundidores lineares adicionais (umidade, etc.) |

**Retorno:** um objeto `climasus_dlnm` com `$model` (GLM), `$crossbasis`,
`$pred` (`crosspred` em grade de 100 pontos), `$exposure_response`,
`$lag_response`, `$models` (resumo de uma linha), `$data_daily` e
`$diagnostics` (dispersĂŁo, autocorrelaĂ§ĂŁo de Ljung-Box, AIC).

## `sus_mod_af()` â FraĂ§ĂŁo e NĂşmero AtribuĂ­vel

| Argumento | DescriĂ§ĂŁo |
|-----------|-----------|
| `fit` | Objeto `climasus_dlnm` de `sus_mod_dlnm()` |
| `threshold` | Limiar que separa calor (acima) e frio (abaixo); `NULL` usa `ref_value` |
| `pred_at` | Percentis das faixas (padrĂŁo `c(0.75, 0.90, 0.95, 0.99)`) |
| `by` | Quebra temporal: `"month"`, `"year"`, `"season"` ou `NULL` |
| `nsim` | SimulaĂ§Ăľes de Monte Carlo para o IC (padrĂŁo `1000L`) |
| `alpha` | NĂ­vel de significĂ˘ncia (padrĂŁo `0.05` â IC 95%) |

**Retorno:** `climasus_af` com `$total` (total/calor/frio), `$by_quantile`,
`$by_period`, `$daily` e `$custom`.

## `sus_mod_its()` â SĂŠries Temporais Interrompidas

RegressĂŁo Poisson **segmentada** para o efeito de intervenĂ§Ăľes (polĂ­ticas,
eventos extremos, pandemia) sobre uma sĂŠrie de contagem (Bernal et al., 2017).

| Argumento | DescriĂ§ĂŁo |
|-----------|-----------|
| `data` | `climasus_df` (`aggregate`/`climate`) ou `data.frame` com data + contagem |
| `outcome_col` / `date_col` | Colunas de desfecho e data |
| `interruption_dates` | Uma ou mais datas de intervenĂ§ĂŁo (dentro do intervalo) |
| `harmonics` | Pares senoidais para sazonalidade (padrĂŁo `2L`) |
| `family` | `"quasipoisson"` (padrĂŁo) ou `"poisson"` |
| `counterfactual` | Projeta a tendĂŞncia prĂŠ-intervenĂ§ĂŁo (padrĂŁo `TRUE`) |

**Retorno:** `climasus_its` com `$effects` (mudanĂ§a de nĂ­vel e de tendĂŞncia),
`$counterfactual` e `$segments`.

## `sus_mod_casecrossover()` â Case-Crossover Estratificado no Tempo

Cada estrato temporal (mĂŞs/semana) ĂŠ seu prĂłprio controle, removendo tendĂŞncia e
sazonalidade **por desenho** (Maclure, 1991; Armstrong et al., 2014).

| Argumento | DescriĂ§ĂŁo |
|-----------|-----------|
| `data` | `climasus_df` ou `data.frame` com `date`, desfecho e exposiĂ§ĂŁo |
| `outcome_col` / `exposure_col` | Desfecho e exposiĂ§ĂŁo (sem autodetecĂ§ĂŁo) |
| `stratum` | `"month"` (padrĂŁo), `"week"` ou coluna existente |
| `lag` | Lag inteiro Ăşnico ou vetor (mĂŠdia mĂłvel, ex.: `0:6`) |
| `method` | `"conditional_poisson"` (padrĂŁo) ou `"clogit"` |
| `family` | `"quasipoisson"` (padrĂŁo) ou `"poisson"` |

**Retorno:** `climasus_casecrossover` com `$or_table` (OR, IC, p) e
`$diagnostics`.

## `sus_mod_pool()` â Meta-anĂĄlise Multi-cidade

Combina estimativas DLNM de vĂĄrias cidades por **meta-anĂĄlise multivariada**
(REML via `mvmeta`), produzindo curva combinada, heterogeneidade (Q, IÂ˛) e BLUPs
por cidade (Gasparrini et al., 2012).

| Argumento | DescriĂ§ĂŁo |
|-----------|-----------|
| `fits` | Lista **nomeada** de objetos `climasus_dlnm` (mesma cross-basis) |
| `method` | `"reml"` (padrĂŁo), `"ml"` ou `"fixed"` |
| `blup` | Calcula prediĂ§Ăľes BLUP por cidade (padrĂŁo `TRUE`) |
| `pred_at` | Percentis da tabela combinada |

**Retorno:** `climasus_pool` com `$exposure_response`, `$lag_response`,
`$heterogeneity`, `$city_table` e `$blup_preds`.

# FormulaĂ§ĂŁo estatĂ­stica

O DLNM modela a contagem diĂĄria $Y_t$ como quasi-Poisson com mĂŠdia $\mu_t$. O
preditor log-linear combina a **cross-basis** $\mathrm{cb}(x_t, \ell; \beta)$ â
o efeito da histĂłria de exposiĂ§ĂŁo $x_{t}, x_{t-1}, \ldots, x_{t-L}$ â com o
controle de **sazonalidade** (spline natural do tempo) e de **dia da semana**
(DOW):

$$
\log\,\mathbb{E}(Y_t) \;=\; \alpha
\;+\; \mathrm{cb}(x_t,\,\ell;\,\beta)
\;+\; \mathrm{ns}(\text{tempo})
\;+\; \mathrm{DOW}.
$$

A cross-basis ĂŠ o produto externo de uma base na exposiĂ§ĂŁo (`argvar`) e uma base
no lag (`arglag`). O **efeito cumulativo** ao longo de todos os lags, no nĂ­vel de
exposiĂ§ĂŁo $x$ relativo Ă  referĂŞncia $x_0$, ĂŠ

$$
RR_{\text{cum}}(x) \;=\;
\exp\!\left\{ \sum_{\ell=0}^{L} \big[ f(x,\ell) - f(x_0,\ell) \big] \right\}.
$$

A **fraĂ§ĂŁo atribuĂ­vel** acumulada associada Ă  histĂłria de exposiĂ§ĂŁo segue a
forma (Gasparrini & Armstrong, 2013):

$$
AF \;=\; 1 - \exp\!\left( -\sum_{\ell=0}^{L} \beta_\ell\, x_{t-\ell} \right),
\qquad
AN_t \;=\; Y_t \left( 1 - \frac{1}{RR_t} \right),
$$

com o nĂşmero atribuĂ­vel diĂĄrio $AN_t$ somado ao longo do perĂ­odo e o IC obtido
por simulaĂ§ĂŁo de Monte Carlo dos coeficientes da cross-basis.

## DecisĂľes de modelagem

- **SuperdispersĂŁo.** Contagens de Ăłbitos tipicamente tĂŞm variĂ˘ncia maior que a
  mĂŠdia ($\hat\phi > 1$). A famĂ­lia **quasi-Poisson** infla o erro-padrĂŁo por
  $\sqrt{\hat\phi}$ e ĂŠ recomendada quando a razĂŁo de dispersĂŁo excede ~1,5
  (Armstrong, 2006). A alternativa binomial negativa (NB) ĂŠ incompatĂ­vel com
  `dlnm::crossbasis()` e o `climasus4r` a redireciona para quasi-Poisson.
- **Escolha de nĂłs (knots) e lags.** Para a **exposiĂ§ĂŁo**, `ns` com 4 gl captura
  bem a forma em U/J (frio + calor); 3 gl ĂŠ mais conservador, 5 gl exige N
  grande. Para o **lag**, `ns` com 3 gl modela o decaimento suave tĂ­pico de
  temperatura-mortalidade; o lag mĂĄximo de **21 dias** cobre o efeito tardio e
  prolongado do frio (Gasparrini, 2011).
- **Sazonalidade.** O spline natural do tempo absorve tendĂŞncia de longo prazo e
  o ciclo anual que confundem a associaĂ§ĂŁo. Recomenda-se ~`dof_per_year = 4`
  para 1â2 anos e **6â8** para o Brasil subtropical e doenĂ§as com forte
  sazonalidade (Bhaskaran et al., 2013). Subajustar deixa autocorrelaĂ§ĂŁo
  residual (teste de Ljung-Box em `$diagnostics`); superajustar consome o sinal.

# Resultados ilustrados

```{r fig-surface, eval=TRUE, echo=FALSE}
fig_ou_nota("figuras/mod_dlnm_surface.png", .nota_gerar)
```

**Figura 1.** SuperfĂ­cie de resposta do DLNM: `log(RR)` de Ăłbitos de idosos em
funĂ§ĂŁo da temperatura (eixo y) e do dia de atraso (eixo x). Tons em laranja
indicam risco aumentado (calor, lags curtos); tons em verde, risco reduzido. A
estrutura bidimensional revela quando, apĂłs cada nĂ­vel de exposiĂ§ĂŁo, o efeito se
manifesta.

```{r fig-overall, eval=TRUE, echo=FALSE}
fig_ou_nota("figuras/mod_dlnm_overall.png", .nota_gerar)
```

**Figura 2.** Curva exposiĂ§ĂŁo-resposta **cumulativa** (RR e IC 95%) somada sobre
todos os lags, centrada na mediana da temperatura (referĂŞncia, RR = 1). A forma
em U/J â risco crescente no frio e no calor â ĂŠ a assinatura clĂĄssica da relaĂ§ĂŁo
temperatura-mortalidade.

```{r fig-lag, eval=TRUE, echo=FALSE}
fig_ou_nota("figuras/mod_dlnm_lag.png", .nota_gerar)
```

**Figura 3.** Curva **lag-resposta** no percentil 75 da exposiĂ§ĂŁo: RR especĂ­fico
por dia de atraso entre a temperatura e o Ăłbito. Permite distinguir o efeito
agudo (lags curtos) do efeito tardio e prolongado (lags longos).

```{r fig-af, eval=TRUE, echo=FALSE}
fig_ou_nota("figuras/mod_af.png", .nota_gerar)
```

**Figura 4.** FraĂ§ĂŁo atribuĂ­vel de Ăłbitos (%) decomposta em **total**, **calor**
e **frio**, com IC 95% por Monte Carlo. Em climas subtropicais a fraĂ§ĂŁo do frio
costuma superar a do calor, refletindo o efeito prolongado das baixas
temperaturas sobre idosos.

```{r tab-resumo, eval=TRUE, echo=FALSE}
tbl_ou_nota("dados/mod_resumo.rds", .nota_gerar,
            caption = "Tabela 1. Resumo do ajuste DLNM (especificaĂ§ĂŁo, RR no P75 e diagnĂłsticos).")
```

```{r tab-af, eval=TRUE, echo=FALSE}
tbl_ou_nota("dados/mod_af_resumo.rds", .nota_gerar,
            caption = "Tabela 2. FraĂ§ĂŁo atribuĂ­vel (FA) e nĂşmero atribuĂ­vel (NA) por componente tĂŠrmico.")
```

# ReferĂŞncias

- Armstrong, B. (2006). Models for the relationship between ambient temperature
  and daily mortality. *Epidemiology*, 17(6), 624â631.
- Bernal, J. L., Cummins, S., & Gasparrini, A. (2017). Interrupted time series
  regression for the evaluation of public health interventions: a tutorial.
  *International Journal of Epidemiology*, 46(1), 348â355.
  <https://doi.org/10.1093/ije/dyw098>
- Bhaskaran, K., Gasparrini, A., Hajat, S., Smeeth, L., & Armstrong, B. (2013).
  Time series regression studies in environmental epidemiology. *International
  Journal of Epidemiology*, 42(4), 1187â1195.
  <https://doi.org/10.1093/ije/dyt092>
- Gasparrini, A. (2011). Distributed lag linear and non-linear models in R: the
  package dlnm. *Journal of Statistical Software*, 43(8), 1â20.
  <https://doi.org/10.18637/jss.v043.i08>
- Gasparrini, A., Armstrong, B., & Kenward, M. G. (2010). Distributed lag
  non-linear models. *Statistics in Medicine*, 29(21), 2224â2234.
  <https://doi.org/10.1002/sim.3940>
- Gasparrini, A., & Armstrong, B. (2013). Reducing and meta-analysing estimates
  from distributed lag non-linear models. *BMC Medical Research Methodology*,
  14, 70. <https://doi.org/10.1186/1471-2288-14-70>
- Maclure, M. (1991). The case-crossover design: a method for studying transient
  effects on the risk of acute events. *American Journal of Epidemiology*,
  133(2), 144â153.

---

# NavegaĂ§ĂŁo

- [Voltar ao hub de tutoriais](tutorials.html)
- **Anterior:** [Tutorial 8 â Dados ClimĂĄticos e Ambientais em Grade](08-clima-grade.html)
- Este ĂŠ o **Ăşltimo tutorial** da sĂŠrie do pipeline `climasus4r`.

