---
title: "Tutorial 9: Modelagem Epidemiológica (DLNM e Carga Atribuível)"
author: "Equipe climasus4r"
date: "`r format(Sys.Date(), '%d/%m/%Y')`"
output:
  html_document:
    css: _tutorial-style.css
    toc: true
    toc_float: true
    number_sections: false
---

```{r setup, include=FALSE}
# ATENÇÃO — estratégia de pré-renderização.
# Este tutorial NÃO ajusta modelos durante a renderização. Todas as figuras e
# tabelas foram geradas UMA vez pelo script scripts/tutorial_09_modelagem.R e
# são apenas carregadas aqui (PNG via include_graphics; RDS via readRDS).
# Por isso, os chunks de ensino abaixo usam eval = FALSE: o código é mostrado,
# mas não é executado no momento do knit.
knitr::opts_chunk$set(echo = TRUE, eval = FALSE, message = FALSE, warning = FALSE)

# Helpers para exibir artefatos de forma robusta: se o arquivo ainda não foi
# gerado (script de geração não executado), mostram uma nota em vez de quebrar
# o knit. Assim a vignette renderiza a qualquer momento.
fig_ou_nota <- function(path, nota) {
  if (file.exists(path)) knitr::include_graphics(path)
  else knitr::asis_output(paste0("> *", nota, "*"))
}
tbl_ou_nota <- function(path, nota, caption = NULL) {
  if (file.exists(path)) knitr::kable(readRDS(path), caption = caption)
  else knitr::asis_output(paste0("> *", nota, "*"))
}
.nota_gerar <- "Artefato indisponível — rode `Rscript scripts/tutorial_09_modelagem.R` (a partir da raiz do pacote) para gerá-lo."
```

# Objetivo

Ao final deste tutorial você será capaz de **transformar uma série diária de
saúde alinhada ao clima em inferência epidemiológica**: estimar a relação
**não-linear e defasada** entre temperatura e mortalidade com um **DLNM**
(`sus_mod_dlnm()`), quantificar a **carga atribuível** ao calor e ao frio
(`sus_mod_af()`), e conhecer as demais ferramentas do chapéu bioestatístico do
`climasus4r` — séries temporais interrompidas (`sus_mod_its()`), case-crossover
(`sus_mod_casecrossover()`) e meta-análise multi-cidade (`sus_mod_pool()`).

A modelagem é a **última etapa** do pipeline. Ela consome a saída das etapas
anteriores (a série de saúde agregada do Tutorial 4 e a exposição climática
alinhada dos Tutoriais 7 e 8) e produz **estimativas de risco relativo**,
**frações atribuíveis** e visualizações prontas para publicação.

# Contexto científico

A epidemiologia ambiental moderna trata a associação entre uma exposição
ambiental (temperatura, poluentes) e um desfecho diário de contagem (óbitos,
internações) como um problema **não-linear** e **defasado no tempo**. O calor
extremo mata no mesmo dia ou em 1–2 dias (efeito agudo); o frio mata ao longo de
uma a duas semanas (efeito tardio e prolongado). Modelar apenas a temperatura do
dia subestima o efeito do frio.

O **Distributed Lag Non-linear Model (DLNM)** de
**Gasparrini, Armstrong & Kenward (2010)** resolve isso com uma **cross-basis**:
o produto externo de duas bases de splines — uma na dimensão da **exposição**
(captura a curva em U/J: risco sobe no frio e no calor) e outra na dimensão do
**lag** (captura como o efeito se distribui ao longo dos dias). A implementação
em R é o pacote `dlnm` (**Gasparrini, 2011**), sobre o qual o `climasus4r`
constrói `sus_mod_dlnm()`.

O ajuste segue as boas práticas de **regressão de séries temporais em
epidemiologia ambiental** sistematizadas por **Bhaskaran et al. (2013)**:
modelo log-linear quasi-Poisson (robusto à superdispersão), controle de
tendência de longo prazo e sazonalidade por spline natural do tempo, e ajuste
para dia da semana. A **fração atribuível** decompõe a carga total de eventos em
componentes de calor e frio (**Gasparrini & Armstrong, 2013**).

> **Caso condutor.** Investigamos a **temperatura e os desfechos de saúde em
> idosos (60+) na Região Metropolitana de São Paulo, 2014–2019** (respiratórias
> J00–J99 e cardiovasculares I00–I99). Aqui juntamos a **série diária de óbitos**
> (`caso_serie.rds`, Tutorial 4) com a **temperatura da estação INMET A701**
> (São Paulo – Mirante de Santana) já alinhada (`caso_clima_estacao.rds`,
> Tutorial 7), montamos a estrutura de lags distribuídos e ajustamos o DLNM para
> estimar a curva exposição-resposta e a carga atribuível ao calor e ao frio.

# Dados utilizados

| Entrada | Origem | Conteúdo | Papel |
|---------|--------|----------|-------|
| `dados/caso_serie.rds` | Tutorial 4 | Série diária de óbitos (idosos 60+) | Desfecho `n_obitos` |
| `dados/caso_clima_estacao.rds` | Tutorial 7 | Temperatura diária da estação A701 | Exposição `tair_dry_bulb_c` |

As duas séries são unidas por **data**. A exposição é então expandida em colunas
de **lag distribuído** (`tair_dry_bulb_c_lag0`, …, `tair_dry_bulb_c_lag21`),
estrutura que em fluxo completo é produzida por
`sus_climate_aggregate(temporal_strategy = "distributed_lag", lag_days = 21)`.
O script protege a etapa com `requireNamespace()`/`tryCatch()` e, se as entradas
faltarem, gera uma **série sintética mínima realista** (com sinal
temperatura-mortalidade em V) apenas para ilustrar.

# Pipeline completo

Os blocos abaixo reproduzem o que `scripts/tutorial_09_modelagem.R` executa.

```{r carregar}
library(climasus4r)
```

## Montar a entrada do DLNM (lags distribuídos)

O `sus_mod_dlnm()` espera um `climasus_df` no estágio `"climate"` e tipo
`"distributed_lag"`, com a coluna `date`, o desfecho e as colunas
`{variável}_lag0 … _lagL`. Em fluxo real, isso vem de `sus_climate_aggregate()`:

```{r montar-dl}
df_dl <- sus_climate_aggregate(
  health_data       = caso_serie,          # série de saúde (do Tutorial 4)
  climate_data      = caso_clima_estacao,  # temperatura alinhada (do Tutorial 7)
  climate_var       = "tair_dry_bulb_c",
  temporal_strategy = "distributed_lag",
  lag_days          = 21,
  lang              = "pt"
)
```

## Ajustar o DLNM (`sus_mod_dlnm`)

Cross-basis com **exposição** em spline natural de 4 graus de liberdade (captura
o U/J calor+frio) e **lag** em spline natural de 3 graus (decaimento suave),
família **quasi-Poisson** e controle sazonal automático
(`dof_per_year = 6`, recomendado para o Brasil subtropical):

```{r dlnm}
fit <- sus_mod_dlnm(
  df           = df_dl,
  outcome_col  = "n_obitos",
  climate_col  = "tair_dry_bulb_c",
  lag_max      = 21,
  argvar       = list(fun = "ns", df = 4),  # dimensão exposição
  arglag       = list(fun = "ns", df = 3),  # dimensão lag
  family       = "quasipoisson",
  dof_per_year = 6L,                        # gl/ano para sazonalidade
  lang         = "pt"
)

print(fit)
fit$exposure_response   # RR cumulativo na grade de percentis
fit$lag_response        # RR por lag no percentil 75
fit$diagnostics$disp_ratio
```

## Fração atribuível ao calor e ao frio (`sus_mod_af`)

A partir do DLNM ajustado, decompomos a carga total de óbitos em componentes de
**calor** (acima do limiar de conforto) e **frio** (abaixo), com IC por
simulação de **Monte Carlo**:

```{r af}
af <- sus_mod_af(
  fit  = fit,
  by   = "month",   # quebra mensal opcional
  nsim = 200L,      # use 5000L para qualidade de publicação
  lang = "pt"
)

print(af)
af$total        # FA/NA total, calor e frio
af$by_period    # quebra mensal
```

## Visualizar (`sus_mod_plot_dlnm`)

O pacote oferece visualizações cientificas prontas — curva exposição-resposta,
lag-resposta, superfície 3-D, contorno, fatias por lag, distribuição e série
temporal:

```{r plot}
sus_mod_plot_dlnm(fit, type = "overall", lang = "pt")  # exposição-resposta
sus_mod_plot_dlnm(fit, type = "contour", lang = "pt")  # superfície log(RR)
sus_mod_plot_dlnm(fit, type = "lag",     lang = "pt")  # lag-resposta
```

# Características das funções

## `sus_mod_dlnm()` — Distributed Lag Non-linear Model

| Argumento | Essencial? | Descrição |
|-----------|------------|-----------|
| `df` | sim | `climasus_df` em `stage = "climate"`, `type = "distributed_lag"` |
| `outcome_col` | sim | Coluna de contagem diária (ex.: `"n_obitos"`) |
| `climate_col` | opcional | Base da exposição sem sufixo `_lagN`; `NULL` autodetecta |
| `lag_max` | opcional | Lag máximo; `NULL` detecta do maior `_lagN` presente |
| `argvar` | opcional | Base da **exposição** (ex.: `list(fun = "ns", df = 4)`) |
| `arglag` | opcional | Base do **lag** (ex.: `list(fun = "ns", df = 3)`) |
| `family` | opcional | `"quasipoisson"` (padrão), `"poisson"`, `"negbin"` (→ quasi) |
| `ns_df` / `dof_per_year` | opcional | Graus de liberdade do spline temporal (sazonalidade) |
| `ref_value` | opcional | Valor de referência (RR = 1); `NULL` usa a mediana |
| `covariates` | opcional | Confundidores lineares adicionais (umidade, etc.) |

**Retorno:** um objeto `climasus_dlnm` com `$model` (GLM), `$crossbasis`,
`$pred` (`crosspred` em grade de 100 pontos), `$exposure_response`,
`$lag_response`, `$models` (resumo de uma linha), `$data_daily` e
`$diagnostics` (dispersão, autocorrelação de Ljung-Box, AIC).

## `sus_mod_af()` — Fração e Número Atribuível

| Argumento | Descrição |
|-----------|-----------|
| `fit` | Objeto `climasus_dlnm` de `sus_mod_dlnm()` |
| `threshold` | Limiar que separa calor (acima) e frio (abaixo); `NULL` usa `ref_value` |
| `pred_at` | Percentis das faixas (padrão `c(0.75, 0.90, 0.95, 0.99)`) |
| `by` | Quebra temporal: `"month"`, `"year"`, `"season"` ou `NULL` |
| `nsim` | Simulações de Monte Carlo para o IC (padrão `1000L`) |
| `alpha` | Nível de significância (padrão `0.05` → IC 95%) |

**Retorno:** `climasus_af` com `$total` (total/calor/frio), `$by_quantile`,
`$by_period`, `$daily` e `$custom`.

## `sus_mod_its()` — Séries Temporais Interrompidas

Regressão Poisson **segmentada** para o efeito de intervenções (políticas,
eventos extremos, pandemia) sobre uma série de contagem (Bernal et al., 2017).

| Argumento | Descrição |
|-----------|-----------|
| `data` | `climasus_df` (`aggregate`/`climate`) ou `data.frame` com data + contagem |
| `outcome_col` / `date_col` | Colunas de desfecho e data |
| `interruption_dates` | Uma ou mais datas de intervenção (dentro do intervalo) |
| `harmonics` | Pares senoidais para sazonalidade (padrão `2L`) |
| `family` | `"quasipoisson"` (padrão) ou `"poisson"` |
| `counterfactual` | Projeta a tendência pré-intervenção (padrão `TRUE`) |

**Retorno:** `climasus_its` com `$effects` (mudança de nível e de tendência),
`$counterfactual` e `$segments`.

## `sus_mod_casecrossover()` — Case-Crossover Estratificado no Tempo

Cada estrato temporal (mês/semana) é seu próprio controle, removendo tendência e
sazonalidade **por desenho** (Maclure, 1991; Armstrong et al., 2014).

| Argumento | Descrição |
|-----------|-----------|
| `data` | `climasus_df` ou `data.frame` com `date`, desfecho e exposição |
| `outcome_col` / `exposure_col` | Desfecho e exposição (sem autodetecção) |
| `stratum` | `"month"` (padrão), `"week"` ou coluna existente |
| `lag` | Lag inteiro único ou vetor (média móvel, ex.: `0:6`) |
| `method` | `"conditional_poisson"` (padrão) ou `"clogit"` |
| `family` | `"quasipoisson"` (padrão) ou `"poisson"` |

**Retorno:** `climasus_casecrossover` com `$or_table` (OR, IC, p) e
`$diagnostics`.

## `sus_mod_pool()` — Meta-análise Multi-cidade

Combina estimativas DLNM de várias cidades por **meta-análise multivariada**
(REML via `mvmeta`), produzindo curva combinada, heterogeneidade (Q, I²) e BLUPs
por cidade (Gasparrini et al., 2012).

| Argumento | Descrição |
|-----------|-----------|
| `fits` | Lista **nomeada** de objetos `climasus_dlnm` (mesma cross-basis) |
| `method` | `"reml"` (padrão), `"ml"` ou `"fixed"` |
| `blup` | Calcula predições BLUP por cidade (padrão `TRUE`) |
| `pred_at` | Percentis da tabela combinada |

**Retorno:** `climasus_pool` com `$exposure_response`, `$lag_response`,
`$heterogeneity`, `$city_table` e `$blup_preds`.

# Formulação estatística

O DLNM modela a contagem diária $Y_t$ como quasi-Poisson com média $\mu_t$. O
preditor log-linear combina a **cross-basis** $\mathrm{cb}(x_t, \ell; \beta)$ —
o efeito da história de exposição $x_{t}, x_{t-1}, \ldots, x_{t-L}$ — com o
controle de **sazonalidade** (spline natural do tempo) e de **dia da semana**
(DOW):

$$
\log\,\mathbb{E}(Y_t) \;=\; \alpha
\;+\; \mathrm{cb}(x_t,\,\ell;\,\beta)
\;+\; \mathrm{ns}(\text{tempo})
\;+\; \mathrm{DOW}.
$$

A cross-basis é o produto externo de uma base na exposição (`argvar`) e uma base
no lag (`arglag`). O **efeito cumulativo** ao longo de todos os lags, no nível de
exposição $x$ relativo à referência $x_0$, é

$$
RR_{\text{cum}}(x) \;=\;
\exp\!\left\{ \sum_{\ell=0}^{L} \big[ f(x,\ell) - f(x_0,\ell) \big] \right\}.
$$

A **fração atribuível** acumulada associada à história de exposição segue a
forma (Gasparrini & Armstrong, 2013):

$$
AF \;=\; 1 - \exp\!\left( -\sum_{\ell=0}^{L} \beta_\ell\, x_{t-\ell} \right),
\qquad
AN_t \;=\; Y_t \left( 1 - \frac{1}{RR_t} \right),
$$

com o número atribuível diário $AN_t$ somado ao longo do período e o IC obtido
por simulação de Monte Carlo dos coeficientes da cross-basis.

## Decisões de modelagem

- **Superdispersão.** Contagens de óbitos tipicamente têm variância maior que a
  média ($\hat\phi > 1$). A família **quasi-Poisson** infla o erro-padrão por
  $\sqrt{\hat\phi}$ e é recomendada quando a razão de dispersão excede ~1,5
  (Armstrong, 2006). A alternativa binomial negativa (NB) é incompatível com
  `dlnm::crossbasis()` e o `climasus4r` a redireciona para quasi-Poisson.
- **Escolha de nós (knots) e lags.** Para a **exposição**, `ns` com 4 gl captura
  bem a forma em U/J (frio + calor); 3 gl é mais conservador, 5 gl exige N
  grande. Para o **lag**, `ns` com 3 gl modela o decaimento suave típico de
  temperatura-mortalidade; o lag máximo de **21 dias** cobre o efeito tardio e
  prolongado do frio (Gasparrini, 2011).
- **Sazonalidade.** O spline natural do tempo absorve tendência de longo prazo e
  o ciclo anual que confundem a associação. Recomenda-se ~`dof_per_year = 4`
  para 1–2 anos e **6–8** para o Brasil subtropical e doenças com forte
  sazonalidade (Bhaskaran et al., 2013). Subajustar deixa autocorrelação
  residual (teste de Ljung-Box em `$diagnostics`); superajustar consome o sinal.

# Resultados ilustrados

```{r fig-surface, eval=TRUE, echo=FALSE}
fig_ou_nota("figuras/mod_dlnm_surface.png", .nota_gerar)
```

**Figura 1.** Superfície de resposta do DLNM: `log(RR)` de óbitos de idosos em
função da temperatura (eixo y) e do dia de atraso (eixo x). Tons em laranja
indicam risco aumentado (calor, lags curtos); tons em verde, risco reduzido. A
estrutura bidimensional revela quando, após cada nível de exposição, o efeito se
manifesta.

```{r fig-overall, eval=TRUE, echo=FALSE}
fig_ou_nota("figuras/mod_dlnm_overall.png", .nota_gerar)
```

**Figura 2.** Curva exposição-resposta **cumulativa** (RR e IC 95%) somada sobre
todos os lags, centrada na mediana da temperatura (referência, RR = 1). A forma
em U/J — risco crescente no frio e no calor — é a assinatura clássica da relação
temperatura-mortalidade.

```{r fig-lag, eval=TRUE, echo=FALSE}
fig_ou_nota("figuras/mod_dlnm_lag.png", .nota_gerar)
```

**Figura 3.** Curva **lag-resposta** no percentil 75 da exposição: RR específico
por dia de atraso entre a temperatura e o óbito. Permite distinguir o efeito
agudo (lags curtos) do efeito tardio e prolongado (lags longos).

```{r fig-af, eval=TRUE, echo=FALSE}
fig_ou_nota("figuras/mod_af.png", .nota_gerar)
```

**Figura 4.** Fração atribuível de óbitos (%) decomposta em **total**, **calor**
e **frio**, com IC 95% por Monte Carlo. Em climas subtropicais a fração do frio
costuma superar a do calor, refletindo o efeito prolongado das baixas
temperaturas sobre idosos.

```{r tab-resumo, eval=TRUE, echo=FALSE}
tbl_ou_nota("dados/mod_resumo.rds", .nota_gerar,
            caption = "Tabela 1. Resumo do ajuste DLNM (especificação, RR no P75 e diagnósticos).")
```

```{r tab-af, eval=TRUE, echo=FALSE}
tbl_ou_nota("dados/mod_af_resumo.rds", .nota_gerar,
            caption = "Tabela 2. Fração atribuível (FA) e número atribuível (NA) por componente térmico.")
```

# Referências

- Armstrong, B. (2006). Models for the relationship between ambient temperature
  and daily mortality. *Epidemiology*, 17(6), 624–631.
- Bernal, J. L., Cummins, S., & Gasparrini, A. (2017). Interrupted time series
  regression for the evaluation of public health interventions: a tutorial.
  *International Journal of Epidemiology*, 46(1), 348–355.
  <https://doi.org/10.1093/ije/dyw098>
- Bhaskaran, K., Gasparrini, A., Hajat, S., Smeeth, L., & Armstrong, B. (2013).
  Time series regression studies in environmental epidemiology. *International
  Journal of Epidemiology*, 42(4), 1187–1195.
  <https://doi.org/10.1093/ije/dyt092>
- Gasparrini, A. (2011). Distributed lag linear and non-linear models in R: the
  package dlnm. *Journal of Statistical Software*, 43(8), 1–20.
  <https://doi.org/10.18637/jss.v043.i08>
- Gasparrini, A., Armstrong, B., & Kenward, M. G. (2010). Distributed lag
  non-linear models. *Statistics in Medicine*, 29(21), 2224–2234.
  <https://doi.org/10.1002/sim.3940>
- Gasparrini, A., & Armstrong, B. (2013). Reducing and meta-analysing estimates
  from distributed lag non-linear models. *BMC Medical Research Methodology*,
  14, 70. <https://doi.org/10.1186/1471-2288-14-70>
- Maclure, M. (1991). The case-crossover design: a method for studying transient
  effects on the risk of acute events. *American Journal of Epidemiology*,
  133(2), 144–153.

---

# Navegação

- [Voltar ao hub de tutoriais](tutorials.html)
- **Anterior:** [Tutorial 8 — Dados Climáticos e Ambientais em Grade](08-clima-grade.html)
- Este é o **último tutorial** da série do pipeline `climasus4r`.

> **Como reproduzir as figuras.** Rode uma única vez, a partir da raiz do pacote:
> `Rscript scripts/tutorial_09_modelagem.R`. O script carrega
> `caso_serie.rds` e `caso_clima_estacao.rds`, ajusta o DLNM e a fração
> atribuível, salva as figuras em `vignettes-pt/figuras/`, as tabelas em
> `vignettes-pt/dados/` e as saídas tidy do modelo em `caso_modelo.rds`.
