---
title: "Tutorial 10: Pipeline de Ondas de Calor e Saude com climasus4r"
subtitle: "Reproducao e extensao de Anjos et al. (2026) — Health and Heat Waves in Brazil"
author: "Equipe climasus4r"
date: "`r format(Sys.Date(), '%d/%m/%Y')`"
output:
  html_document:
    toc: true
    toc_depth: 4
    toc_float:
      collapsed: true
      smooth_scroll: true
    number_sections: true
    theme: flatly
    highlight: tango
    code_folding: show
    code_download: true
    self_contained: true
    df_print: paged
---

```{r setup, include=FALSE}
knitr::opts_chunk$set(
  collapse  = TRUE,
  comment   = "#>",
  eval      = FALSE,
  fig.width = 8,
  fig.height = 5
)
```

# Contexto e Motivacao

Este tutorial reproduz a estrutura analitica de **Anjos et al. (2026)** —
*Health and Heat Waves: Mortality, Morbidity and Implications for Brazil's SUS* —
usando as funcoes do pacote **climasus4r**.

O estudo original analisou 5.566 municipios brasileiros, 19,8 milhoes de obitos
(SIM, 2000-2019) e hospitalizacoes (SIH/SUS, 2010-2019) com modelos DLNM em
design case-crossover, estratificados por zona climatica de Koppen, faixa etaria,
sexo, escolaridade e raca/cor.

O tutorial esta organizado em tres partes:

1. **Reproducao** — funcoes climasus4r que cobrem cada etapa do estudo
2. **Avancos** — o que o climasus4r acrescenta alem do estudo original
3. **Gaps identificados** — funcoes novas criadas como resultado desta analise

> **Nota de desempenho:** As etapas de download de dados (ERA5, SIM, SIH)
> devem ser pre-executadas em `scripts/`. Este Rmd carrega objetos salvos em
> `output/` para exibir tabelas e figuras sem re-processar os dados brutos.

---

# Pre-requisitos

```{r pre-requisitos}
library(climasus4r)
library(dplyr)
library(ggplot2)
```

---

# Reproducao do Pipeline Original

## Etapa 1 — Importacao de Dados de Saude

O estudo usa o SIM (mortalidade, 2000-2019) e o SIH/SUS (hospitalizacoes,
2010-2019). A funcao `sus_data_import()` faz o download via `microdatasus`:

```{r importacao-saude}
# SIM: obitos — todos os estados, 2000-2019
sim_raw <- sus_data_import(
  system = "SIM",
  years  = 2000:2019,
  states = "all",
  lang   = "pt"
)

# SIH/SUS: internacoes — municipios >= 50 mil hab., 2010-2019
sih_raw <- sus_data_import(
  system = "SIH",
  years  = 2010:2019,
  states = "all",
  lang   = "pt"
)
```

## Etapa 2 — Limpeza e Padronizacao

```{r limpeza}
sim_clean <- sim_raw %>%
  sus_data_clean_encoding() %>%
  sus_data_standardize()

sih_clean <- sih_raw %>%
  sus_data_clean_encoding() %>%
  sus_data_standardize()
```

## Etapa 3 — Filtro por Causa (CID-10)

```{r filtro-cid}
# Mortalidade geral (A00-R99, excluindo causas externas S00-Y99)
sim_geral <- sus_data_filter_cid(sim_clean,
  include = "A00-R99",
  exclude = "S00-Y99"
)

# Doencas cardiovasculares (I00-I99)
sim_dcv <- sus_data_filter_cid(sim_clean, include = "I00-I99")

# Doencas respiratorias (J00-J99)
sim_dr <- sus_data_filter_cid(sim_clean, include = "J00-J99")

# Hospitalizacoes genitourinarias (N00-N99)
sih_dgu <- sus_data_filter_cid(sih_clean, include = "N00-N99")
```

## Etapa 4 — Filtro Demografico

```{r filtro-demo}
sim_idosos  <- sus_data_filter_demographics(sim_geral, age_min = 65)
sim_adultos <- sus_data_filter_demographics(sim_geral, age_max = 64)
```

## Etapa 5 — Agregacao Diaria por Municipio

```{r agregacao}
sim_daily <- sus_data_aggregate(
  sim_geral,
  by        = c("code_muni", "date"),
  time_unit = "day"
)

sih_daily <- sus_data_aggregate(
  sih_clean,
  by        = c("code_muni", "date"),
  time_unit = "day"
)
```

## Etapa 6 — Controle de Qualidade das Series Temporais *(nova funcao)*

O estudo original excluiu municipios com quebras estruturais e series
intermitentes manualmente. O climasus4r automatiza com `sus_data_ts_quality()`:

```{r qc-series}
qc <- sus_data_ts_quality(
  sim_daily,
  outcome_col        = "n_obitos",
  min_completeness   = 0.90,
  max_gap            = 7L,
  break_alpha        = 0.05,
  max_outlier_months = 3L,
  lang               = "pt"
)

print(qc)

# Filtrar serie aprovada no QC
sim_daily_ok <- sim_daily %>%
  filter(code_muni %in% qc$recommend_include)
```

Municipios excluidos recebem uma justificativa explicita:

```{r qc-excluidos}
head(data.frame(
  municipio = names(qc$recommend_exclude),
  motivo    = qc$recommend_exclude
), 10)
```

## Etapa 7 — Dados Climaticos ERA5-Land

```{r era5}
library(geobr)
mun_br <- geobr::read_municipality(year = 2020)

# Temperatura diaria 2m (climatologia 1981-2010 + analise 2000-2019)
era5_temp <- sus_grid_era5(
  years          = 1981:2019,
  months         = 1:12,
  vars           = c("t2m", "t2m_max", "t2m_min", "td2m"),
  municipalities = mun_br,
  use_cache      = TRUE,
  lang           = "pt"
)
```

## Etapa 8 — Deteccao de Ondas de Calor

O estudo usa P95 x 2 dias consecutivos (1981-2010 como climatologia base).
O climasus4r oferece 7 metodos diferentes para analise de sensibilidade:

```{r heatwaves}
# Reproducao exata do criterio do estudo
heatwaves_p95 <- sus_climate_compute_heatwaves(
  era5_temp,
  method               = "percentile",
  threshold_percentile = 0.95,
  min_duration         = 2L,
  reference_period     = c(1981, 2010)
)

# Analise de sensibilidade com multiplos metodos (avanco sobre o estudo)
heatwaves_ehf   <- sus_climate_compute_heatwaves(era5_temp, method = "EHF")
heatwaves_wmo   <- sus_climate_compute_heatwaves(era5_temp, method = "WMO")
heatwaves_inmet <- sus_climate_compute_heatwaves(era5_temp, method = "INMET-BR")
```

## Etapa 9 — Indices Termicos *(avanco sobre o estudo)*

O estudo usa apenas temperatura. O climasus4r calcula indices fisiologicamente
mais relevantes:

```{r indices-termicos}
indicators <- sus_climate_compute_indicators(
  era5_temp,
  indices = c("HI", "WBGT", "UTCI", "absolute_humidity")
)
```

## Etapa 10 — Atribuicao de Zona de Koppen *(nova funcao)*

```{r koppen}
# Modo aproximado (sem dependencias extras)
sim_daily_ok <- sus_grid_koppen(
  sim_daily_ok,
  mode      = "approx",
  as_factor = TRUE,
  lang      = "pt"
)

table(sim_daily_ok$zona_koppen)
```

Para resultado exato com o shapefile de Alvares et al. (2013):

```{r koppen-exact}
library(sf)
kop_sf <- sf::read_sf("koppen_brazil_alvares2013.shp")
names(kop_sf)[names(kop_sf) == "zone"] <- "koppen"

sim_daily_ok <- sus_grid_koppen(
  sim_daily_ok,
  mode      = "exact",
  koppen_sf = kop_sf
)
```

## Etapa 11 — Agregacao Clima-Saude com Matriz de Lag

```{r agregacao-clima}
climate_lags <- sus_climate_aggregate(
  health_data  = sim_daily_ok,
  climate_data = heatwaves_p95,
  strategy     = "distributed_lag",
  max_lag      = 7L,
  confounder   = indicators["absolute_humidity"]
)
```

## Etapa 12 — Modelo Case-Crossover *(nova funcao)*

O estudo usa design case-crossover com Poisson condicional. O climasus4r
implementa `sus_mod_casecrossover()`:

```{r casecrossover}
# Por municipio, para depois pooling
cc_results <- lapply(
  split(climate_lags, climate_lags$code_muni),
  function(df_mun) {
    tryCatch(
      sus_mod_casecrossover(
        df_mun,
        outcome_col  = "n_obitos",
        exposure_col = "hw_flag",
        covariates   = c("absolute_humidity", "feriado"),
        stratum      = "month",
        lag          = 0L:6L,
        method       = "conditional_poisson",
        family       = "quasipoisson",
        lang         = "pt",
        verbose      = FALSE
      ),
      error = function(e) NULL
    )
  }
)

# Remover municipios que nao convergiram
cc_results <- Filter(Negate(is.null), cc_results)
```

Para DLNM com crossbasis nao-linear:

```{r dlnm}
dlnm_results <- sus_mod_dlnm(
  data         = climate_lags,
  outcome      = "n_obitos",
  exposure     = "tair_dry_bulb_c",
  family       = "quasipoisson",
  max_lag      = 7L,
  basis_type   = "bs",
  lag_basis    = "ns",
  lag_knots    = 3L,
  confounders  = c("absolute_humidity", "feriado"),
  stratify_by  = c("zona_koppen", "faixa_etaria", "sexo"),
  lang         = "pt"
)
```

## Etapa 13 — Fracao Atribuivel

```{r fracao-atribuivel}
af_results <- sus_mod_af(
  dlnm_results,
  n_simulations   = 1000L,
  population_data = ibge_pop
)
```

---

# Avancos do climasus4r Alem do Estudo Original

```{r tabela-avancos, echo=FALSE, eval=TRUE}
avancos <- data.frame(
  Limitacao = c(
    "Apenas temperatura como exposicao",
    "1 metodo de definicao de onda de calor",
    "ERA5 sem validacao INMET",
    "Sem poluicao do ar como confundidor",
    "Sem co-exposicao a seca/vegetacao",
    "Estratificacao discreta por Koppen",
    "Sem hotspots geograficos",
    "Sem integracao censitaria",
    "Pipeline manual"
  ),
  Avanco = c(
    "sus_climate_compute_indicators(): HI, WBGT, UTCI, PET",
    "sus_climate_compute_heatwaves(): 7 metodos internacionais",
    "sus_climate_inmet(): ~400 estacoes; bias correction",
    "sus_grid_pollution_cams/merra2/ghap(): PM2.5, O3, NO2",
    "sus_grid_pdsi/smvi/fires(): seca, NDVI, queimadas",
    "sus_mod_spacetime_bayes(): BYM2 espacio-temporal continuo",
    "sus_mod_spatial_scan() + sus_mod_spatial_moran()",
    "censobr via sus_data_census(): renda, habitacao, AC",
    "sus_rap_*() + targets: pipeline automatizado"
  ),
  stringsAsFactors = FALSE
)

knitr::kable(
  avancos,
  col.names = c("Limitacao do Estudo", "Como climasus4r Avanca"),
  caption   = "Avancos do climasus4r alem do estudo de ondas de calor (Anjos et al. 2026)"
)
```

---

# Gaps Identificados e Novas Funcoes

```{r tabela-gaps, echo=FALSE, eval=TRUE}
gaps <- data.frame(
  Funcao = c(
    "sus_mod_casecrossover()",
    "sus_grid_koppen()",
    "sus_data_ts_quality()"
  ),
  Arquivo = c(
    "R/sus_mod_casecrossover.R",
    "R/sus_grid_koppen.R",
    "R/sus_data_ts_quality.R"
  ),
  Descricao = c(
    "Design case-crossover time-stratified (Maclure 1991; Armstrong et al. 2014). Poisson condicional ou clogit. Saida compativel com sus_mod_af().",
    "Atribui zona de Koppen-Geiger (Alvares et al. 2013) a municipios brasileiros. Modo aproximado (lat/lon) ou exato (spatial join).",
    "QC automatizado de series temporais: completude, quebras estruturais (strucchange), outliers mensais (Tukey), lacunas. Score 0-100 + recomendacao."
  ),
  Prioridade = c("Alta", "Media", "Media"),
  stringsAsFactors = FALSE
)

knitr::kable(
  gaps,
  col.names = c("Funcao", "Arquivo", "Descricao", "Prioridade"),
  caption   = "Novas funcoes adicionadas ao climasus4r baseadas nos gaps do estudo"
)
```

---

# Referencias

Alvares, C.A. et al. (2013). Koppen's climate classification map for Brazil.
*Meteorologische Zeitschrift*, 22(6), 711-728. doi:10.1127/0941-2948/2013/0507

Armstrong, B.G., Gasparrini, A., & Tobias, A. (2014). Conditional Poisson models.
*BMC Medical Research Methodology*, 14, 122. doi:10.1186/1471-2288-14-122

Gasparrini, A., Armstrong, B., & Kenward, M.G. (2010). Distributed lag non-linear models.
*Statistics in Medicine*, 29(21), 2224-2234. doi:10.1002/sim.3940

Maclure, M. (1991). The case-crossover design.
*American Journal of Epidemiology*, 133(2), 144-153.

Zeileis, A. et al. (2002). strucchange: An R Package for Testing for Structural Change.
*Journal of Statistical Software*, 7(2). doi:10.18637/jss.v007.i02
```
