---
title: "Estudo de Caso 2: Dengue, Precipitação e Temperatura no Nordeste Brasileiro"
subtitle: "Pipeline completo SINAN-DENGUE + INMET | CE, PE, BA, MA | 2015–2022"
author:
  - name: "Dr. Max Anjos"
date: "`r format(Sys.Date(), '%d %B, %Y')`"
output:
  html_document:
    toc: true
    toc_depth: 4
    toc_float:
      collapsed: true
      smooth_scroll: true
    number_sections: true
    theme: flatly
    highlight: tango
    code_folding: show
    code_download: true
    self_contained: true
    df_print: paged
---

```{css, echo=FALSE}
/* ── Variáveis de Cores Modernas ────────────────── */
:root {
  --primary-color: #1D9E75;
  --dark-green: #0f3d2e;
  --bg-light: #f8faf9;
  --text-main: #1a1a1a;
  --code-bg: #fdfdfd;
  --warning-orange: #ff9800;
  --info-blue: #2196f3;
  --pipeline-purple: #9b59b6;
}

html {
  scroll-behavior: smooth;
}

body {
  font-family: 'Source Serif 4', Georgia, serif;
  font-size: 18px;
  color: var(--text-main);
  background-color: #fff;
  line-height: 1.6;
}

/* ── Títulos com Inter-spacing ─────────────────── */
h1, h2, h3, h4 {
  font-family: 'Inter', sans-serif;
  font-weight: 700;
  color: var(--dark-green);
}

h1.title {
  font-size: 2.8em;
  border-bottom: 4px solid var(--primary-color);
  padding-bottom: 10px;
  margin-bottom: 1.5rem;
}

h2 {
  margin-top: 2rem;
  border-left: 4px solid var(--primary-color);
  padding-left: 1rem;
}

/* ── Code Blocks Estilizados ────────────────────── */
pre.r, pre.sourceCode {
  background-color: var(--code-bg);
  border: 1px solid #e1e1e1;
  border-left: 5px solid var(--primary-color) !important;
  border-radius: 8px;
  box-shadow: 0 2px 4px rgba(0,0,0,0.05);
  padding: 1rem;
}

/* ── Custom Callouts (Estilo Quarto) ────────────── */
.callout {
  padding: 1.2em 1.5em;
  margin: 1.5em 0;
  border-radius: 8px;
  border-left: 6px solid;
  background-color: var(--bg-light);
}

.callout-note {
  background-color: #f0f7ff;
  border-color: #007bff;
}

.callout-tip {
  background-color: #e8f5e9;
  border-color: #1D9E75;
}

.callout-warning {
  background-color: #fff3e0;
  border-color: #ff9800;
}

.callout-info {
  background-color: #e3f2fd;
  border-color: #2196f3;
}

.callout-important {
  background-color: #fef2e8;
  border-color: #ff6b6b;
}

/* ── Pipeline cards ───────────────────────────────── */
.pipeline-grid {
  display: grid;
  grid-template-columns: repeat(auto-fit, minmax(280px, 1fr));
  gap: 1.5rem;
  margin: 2rem 0;
}

.pipeline-card {
  background: white;
  border-radius: 12px;
  padding: 1.5rem;
  border: 1px solid #e1e1e1;
  transition: transform 0.2s ease, box-shadow 0.2s ease;
  cursor: pointer;
}

.pipeline-card:hover {
  transform: translateY(-4px);
  box-shadow: 0 8px 24px rgba(0,0,0,0.1);
}

.pipeline-icon {
  font-size: 2rem;
  margin-bottom: 1rem;
}

.pipeline-card h3 {
  margin-top: 0;
  color: var(--primary-color);
  font-size: 1.1rem;
}

.pipeline-card p {
  font-size: 0.85rem;
  color: var(--text-main);
  margin-bottom: 0;
}

.pipeline-badge {
  display: inline-block;
  background-color: var(--primary-color);
  color: white;
  font-size: 0.7rem;
  padding: 2px 8px;
  border-radius: 12px;
  margin-top: 0.5rem;
}

/* ── Table styling ───────────────────────────────── */
table {
  width: 100%;
  border-collapse: collapse;
  margin: 1.5rem 0;
}

th, td {
  padding: 12px;
  text-align: left;
  border-bottom: 1px solid #e1e1e1;
}

th {
  background-color: var(--bg-light);
  font-weight: 600;
  color: var(--dark-green);
}

tr:hover {
  background-color: var(--bg-light);
}

/* ── Workflow container ─────────────────────────── */
.workflow-container {
  background: linear-gradient(135deg, #f8faf7 0%, #ffffff 100%);
  border-radius: 12px;
  padding: 1.5rem;
  margin: 1.5rem 0;
  border: 1px solid rgba(16, 185, 129, 0.2);
  overflow-x: auto;
}

.workflow-steps {
  display: flex;
  flex-wrap: wrap;
  justify-content: center;
  gap: 0.5rem;
  font-family: 'Inter', monospace;
  font-size: 0.8rem;
}

.workflow-step {
  background: var(--primary-color);
  color: white;
  padding: 0.5rem 1rem;
  border-radius: 20px;
  white-space: nowrap;
}

.workflow-arrow {
  color: var(--primary-color);
  font-weight: bold;
  font-size: 1.2rem;
}

/* ── Comparison container ───────────────────────── */
.comparison-container {
  display: grid;
  grid-template-columns: 1fr 1fr;
  gap: 1.5rem;
  margin: 1.5rem 0;
}

.comparison-box {
  background: var(--bg-light);
  border-radius: 8px;
  padding: 1rem;
}

.comparison-box pre {
  margin: 0;
  font-size: 0.8rem;
}

/* ── Botão GitHub aprimorado ───────────────────── */
.github-feedback-btn {
  display: inline-flex;
  align-items: center;
  gap: 8px;
  background-color: #24292e;
  color: white;
  padding: 10px 20px;
  border-radius: 6px;
  text-decoration: none;
  font-family: sans-serif;
  transition: background-color 0.2s;
  margin-top: 1rem;
}

.github-feedback-btn:hover {
  background-color: #2c3e50;
  color: white;
  text-decoration: none;
}

/* ── Responsive ─────────────────────────────────── */
@media (max-width: 768px) {
  body {
    font-size: 16px;
  }

  h1.title {
    font-size: 2rem;
  }

  .workflow-steps {
    flex-direction: column;
    align-items: center;
  }

  .workflow-arrow {
    transform: rotate(90deg);
  }

  .pipeline-grid {
    grid-template-columns: 1fr;
  }

  .comparison-container {
    grid-template-columns: 1fr;
  }

  th, td {
    padding: 8px;
    font-size: 0.85rem;
  }
}

@media (prefers-reduced-motion: reduce) {
  .pipeline-card,
  .github-feedback-btn {
    transition: none;
  }
}
```

```{r setup, include=FALSE}
knitr::opts_chunk$set(
  echo    = TRUE,
  eval    = FALSE,
  warning = FALSE,
  message = FALSE,
  comment = "#>",
  fig.align = "center",
  out.width = "80%",
  fig.retina = 2
)
```

# Objetivo

Este estudo de caso analisa como a temperatura do ar e a precipitacao acumulada modulam a incidencia semanal de dengue nos quatro estados do Nordeste brasileiro com maior carga historica da doenca — Ceara (CE), Pernambuco (PE), Bahia (BA) e Maranhao (MA) — no periodo de 2015 a 2022. O produto final e uma serie temporal semanal de casos notificados integrada com medias moveis de variaveis climaticas de 14 dias, pronta para uso em modelos de regressao com controle de sazonalidade e tendencia.

# Contexto Cientifico

A dengue e hiperendemica no Brasil, com epidemias ciclicas de magnitude crescente observadas desde a decada de 1990. O Nordeste concentra episodios de alta transmissao associados a combinacoes especificas de temperatura e precipitacao: a temperatura otima para o desenvolvimento do *Aedes aegypti* situa-se entre 26°C e 34°C, enquanto temperaturas acima de 36°C reduzem a sobrevida do vetor (Brady et al., 2013). A precipitacao, por sua vez, cria e reabastece criadouros artificiais e naturais; ha uma janela temporal caracteristica de aproximadamente 14 dias entre o pico de chuvas e o pico de casos notificados, que reflete o ciclo de desenvolvimento do mosquito mais o periodo de incubacao extrinseca do virus (Simons et al., 2016).

O Nordeste apresenta grande heterogeneidade climatica interna: CE e PE tem clima semiarido no interior (Sertao) com chuvas concentradas no primeiro semestre (ZCIT), enquanto a Zona da Mata (litoral) e mais umida e quente durante todo o ano. MA tem influencia amazonica no oeste e regime de monssao equatorial. Essa diversidade justifica a analise estratificada por UF, que o `climasus4r` implementa diretamente via `group_by = "uf"`.

A estrategia de janela movel de 14 dias (`strategy = "moving_window"`, `window = 14`) captura a media das duas semanas anteriores de temperatura e precipitacao, o que corresponde biologicamente ao tempo necessario para que um criadouro ativo produza mosquitos adultos infectantes apos uma chuva intensa (Bhatt et al., 2013; Tauil, 2002).

# Dados Utilizados

| Fonte | Sistema | Variaveis | UFs | Periodo |
|-------|---------|-----------|-----|---------|
| DATASUS | SINAN-DENGUE | Casos notificados por municipio e data de inicio dos sintomas | CE, PE, BA, MA | 2015–2022 |
| INMET | Estacoes automaticas | Temperatura do ar (tair_dry_bulb_c), precipitacao (prec_mm) | CE, PE, BA, MA | 2015–2022 |

```{=html}
<div class="callout callout-note">
  <strong>SINAN vs. SIM-DO:</strong> O SINAN (Sistema de Informacao de Agravos de Notificacao) registra <em>casos notificados</em> (incidencia), enquanto o SIM registra <em>obitos</em> (mortalidade). Para doencas de alta incidencia e baixa letalidade como a dengue, o SINAN e o sistema adequado para analise de transmissao e sazonalidade.
</div>
```

# Pipeline Completo

```{r pipeline-ec02, eval=FALSE}
library(climasus4r)

# --- 1. Importacao e preparacao dos dados de saude ---
df_saude <- sus_data_import(
  uf     = c("CE", "PE", "BA", "MA"),
  year   = 2015:2022,
  system = "SINAN-DENGUE",
  lang   = "pt"
) |>
  sus_data_clean_encoding(lang = "pt") |>
  sus_data_standardize(lang = "pt") |>
  sus_data_create_variables(
    create_calendar_vars = TRUE,
    create_age_groups    = TRUE,
    lang                 = "pt"
  ) |>
  sus_data_aggregate(
    time_unit = "week",
    group_by  = "uf",
    lang      = "pt"
  )

# --- 2. Dados climaticos INMET ---
df_clima <- sus_climate_inmet(
  uf       = c("CE", "PE", "BA", "MA"),
  year     = 2015:2022,
  variable = c("tair_dry_bulb_c", "prec_mm"),
  lang     = "pt"
) |>
  sus_climate_fill_inmet(method = "linear_interp", lang = "pt")

# --- 3. Integracao saude + clima ---
df_final <- sus_climate_aggregate(
  df_health  = df_saude,
  df_climate = df_clima,
  strategy   = "moving_window",
  window     = 14,
  group_by   = "uf",
  lang       = "pt"
)
```

# Explicacao Etapa por Etapa

## `sus_data_import()` — Importacao dos microdados SINAN-DENGUE

Para `system = "SINAN-DENGUE"`, a funcao baixa os arquivos anuais de notificacoes confirmadas e suspeitas de dengue do FTP do DATASUS. Cada registro inclui: data de inicio dos sintomas (`DT_SIN_PRI`), data de notificacao (`DT_NOTIFIC`), municipio de residencia (`ID_MUNICIP`), classificacao final do caso (confirmado/descartado/suspeito), criterio de confirmacao (laboratorial/clinico-epidemiologico) e resultado de sorotipagem quando disponivel. O `climasus4r` usa `DT_SIN_PRI` como data de referencia para alinhamento temporal com os dados climaticos, o que e mais adequado epidemiologicamente do que a data de notificacao.

## `sus_data_standardize()` — Vocabulario controlado

Apos a padronizacao, a coluna de data passa a se chamar `date` (data de inicio dos sintomas), o municipio de residencia passa a `code_muni` (codigo IBGE de 6 digitos), e a coluna `n_cases` e criada para contagem de casos na agregacao subsequente. O status de confirmacao e armazenado em `case_status` com niveis `"confirmed"`, `"suspected"` e `"discarded"`.

## `sus_data_create_variables()` — Variaveis de calendario e demograficas

Com `create_calendar_vars = TRUE`, sao criadas as colunas `epiweek` (semana epidemiologica CDC — essencial para alinhamento com boletins epidemiologicos do Ministerio da Saude), `year`, `month`, `season` e `day_of_week`. Com `create_age_groups = TRUE` usando os breaks padrao (0, 5, 15, 30, 60, Inf), e criada a coluna `age_group`, util para analises de risco diferencial por faixa etaria.

```{=html}
<div class="callout callout-tip">
  <strong>Semana epidemiologica:</strong> A semana epidemiologica (SE) e o padrao utilizado em todos os boletins de arboviroses do Ministerio da Saude. A SE 1 comeca no primeiro domingo do ano. O <code>climasus4r</code> usa a definicao CDC (domingo a sabado), compativel com o padrao brasileiro.
</div>
```

## `sus_data_aggregate()` com `time_unit = "week"` e `group_by = "uf"`

Produz a contagem semanal de casos por UF. Semanas sem casos notificados recebem contagem zero, garantindo series temporais completas e continuas. A coluna resultante `n_cases` representa o numero total de casos (confirmados + suspeitos) notificados naquela UF naquela semana epidemiologica.

## `sus_climate_inmet()` — Temperatura de bulbo seco e precipitacao

`tair_dry_bulb_c` e a temperatura do ar medida pelo termometro de bulbo seco — a temperatura convencional do ar ambiente, distinta da temperatura de bulbo umido (que incorpora a umidade relativa). Para estudos de dengue, a temperatura de bulbo seco e a variavel padrao usada na literatura para modelagem da taxa de desenvolvimento larval do *Aedes aegypti* e do periodo de incubacao extrinseca do virus (Brady et al., 2013).

## `sus_climate_fill_inmet()` com `method = "linear_interp"`

Para variaveis com distribuicao aproximadamente continua (como temperatura), a interpolacao linear e frequentemente suficiente quando as lacunas sao curtas (1–3 dias consecutivos). Para series de precipitacao com muitos zeros e lacunas longas, pode ser necessario usar `method = "random_forest"`.

## `sus_climate_aggregate()` com `strategy = "moving_window"` e `window = 14`

A estrategia de janela movel calcula a media das variaveis climaticas nos `window` dias anteriores a cada data de desfecho. Com `window = 14`, o valor climatico associado a semana W e a media das ultimas 2 semanas (dias -14 a -1 em relacao ao primeiro dia da semana W). Essa janela captura tanto o tempo de desenvolvimento larval do mosquito (7-10 dias) quanto o periodo de incubacao extrinseca do virus dengue (8-12 dias a 28°C), totalizando aproximadamente 14-21 dias entre a exposicao climatica e a notificacao do caso.

```{=html}
<div class="callout callout-warning">
  <strong>Atencao ao alinhamento temporal:</strong> A janela de 14 dias e uma aproximacao. A sensibilidade dos resultados a diferentes janelas (7, 14, 21 dias) deve ser avaliada nos modelos finais. O <code>climasus4r</code> facilita essa analise rodando <code>sus_climate_aggregate()</code> multiplas vezes com diferentes valores de <code>window</code>.
</div>
```

# Output Esperado

Apos a execucao do pipeline, `df_final` e um objeto `climasus_df` com as seguintes colunas principais:

| Coluna | Tipo | Descricao |
|--------|------|-----------|
| `date_week` | Date | Primeiro dia da semana epidemiologica |
| `epiweek` | integer | Numero da semana epidemiologica (1–53) |
| `uf` | character | Sigla da UF (CE, PE, BA, MA) |
| `n_cases` | integer | Casos notificados de dengue na semana |
| `tair_dry_bulb_c_w14` | double | Media de temperatura do ar (°C) — janela 14 dias |
| `prec_mm_w14` | double | Media de precipitacao (mm/dia) — janela 14 dias |

# Proximos Passos

Com a base `df_final` disponivel, as analises mais comuns na literatura de epidemiologia ambiental de dengue sao:

- **Modelo GLM quasi-Poisson com sazonalidade**: regressao quasi-Poisson com termos de fourier para sazonalidade anual e tendencia temporal linear. Consulte o tutorial [Modelagem de Series Temporais](09-modelagem.html).
- **Modelo DLNM para temperatura**: funcao de resposta-exposicao nao-linear entre temperatura e incidencia, com distribuicao de lag de 0 a 21 dias.
- **Analise de limiar de temperatura**: estimativa do limiar critico de temperatura acima do qual a transmissao aumenta significativamente.

# Referencias

Bhatt, S., Gething, P. W., Brady, O. J., et al. (2013). The global distribution and burden of dengue. *Nature*, 496, 504–507.

Brady, O. J., Golding, N., Pigott, D. M., et al. (2013). Global temperature constraints on *Aedes aegypti* and *Ae. albopictus* persistence and competence for dengue virus transmission. *Parasites & Vectors*, 6, 351.

Simons, R. L., Rizzoli, A., Perez-Ramırez, E., et al. (2016). Socioeconomic factors associated with dengue fever: a cross-sectional survey in Rio de Janeiro, Brazil. *PLoS ONE*, 11(9), e0163367.

Tauil, P. L. (2002). Aspectos criticos do controle do dengue no Brasil. *Cadernos de Saude Publica*, 18(3), 867–871.

Brasil, Ministerio da Saude (2022). *SINAN — Sistema de Informacao de Agravos de Notificacao*. Brasilia: DATASUS. Disponivel em: https://datasus.saude.gov.br/

---

```{=html}
<p><a href="ec-01-respiratorio-pediatrico.html">&larr; Estudo 1</a> &nbsp;|&nbsp; <a href="ec-03-cardio-idosos-calor.html">Proximo: Estudo 3 &rarr;</a></p>
```

---

## Tem feedback ou sugestoes?

Voce tem alguma ideia de melhoria ou encontrou algum erro? Clique no botao abaixo para abrir uma nova *issue* no GitHub e compartilhar suas sugestoes diretamente conosco.

```{=html}
<a href='https://github.com/ByMaxAnjos/climasus4r/issues/new' class="github-feedback-btn">
  <svg xmlns="http://www.w3.org/2000/svg" width="18" height="18" viewBox="0 0 24 24" fill="currentColor">
    <path d="M12 0C5.37 0 0 5.37 0 12c0 5.31 3.435 9.795 8.205 11.385.6.105.825-.255.825-.57 0-.285-.015-1.23-.015-2.235-3.015.555-3.795-.735-4.035-1.41-.135-.345-.72-1.41-1.23-1.695-.42-.225-1.02-.78-.015-.795.945-.015 1.62.87 1.845 1.23 1.08 1.815 2.805 1.305 3.495.99.105-.78.42-1.305.765-1.605-2.67-.3-5.46-1.335-5.46-5.925 0-1.305.465-2.385 1.23-3.225-.12-.3-.54-1.53.12-3.18 0 0 1.005-.315 3.3 1.23.96-.27 1.98-.405 3-.405s2.04.135 3 .405c2.295-1.56 3.3-1.23 3.3-1.23.66 1.65.24 2.88.12 3.18.765.84 1.23 1.905 1.23 3.225 0 4.605-2.805 5.625-5.475 5.925.435.375.81 1.095.81 2.22 0 1.605-.015 2.895-.015 3.3 0 .315.225.69.825.57A12.02 12.02 0 0 0 24 12c0-6.63-5.37-12-12-12z"/>
  </svg>
  Abrir issue no GitHub
</a>
```
