---
title: "Estudo de Caso 1: Mortalidade Respiratória Pediátrica e Temperatura no Sudeste"
subtitle: "Pipeline completo SIM-DO + INMET | SP, RJ, MG | 2018–2022"
author:
  - name: "Dr. Max Anjos"
date: "`r format(Sys.Date(), '%d %B, %Y')`"
output:
  html_document:
    toc: true
    toc_depth: 4
    toc_float:
      collapsed: true
      smooth_scroll: true
    number_sections: true
    theme: flatly
    highlight: tango
    code_folding: show
    code_download: true
    self_contained: true
    df_print: paged
---

```{css, echo=FALSE}
/* ── Variáveis de Cores Modernas ────────────────── */
:root {
  --primary-color: #1D9E75;
  --dark-green: #0f3d2e;
  --bg-light: #f8faf9;
  --text-main: #1a1a1a;
  --code-bg: #fdfdfd;
  --warning-orange: #ff9800;
  --info-blue: #2196f3;
  --pipeline-purple: #9b59b6;
}

html {
  scroll-behavior: smooth;
}

body {
  font-family: 'Source Serif 4', Georgia, serif;
  font-size: 18px;
  color: var(--text-main);
  background-color: #fff;
  line-height: 1.6;
}

/* ── Títulos com Inter-spacing ─────────────────── */
h1, h2, h3, h4 {
  font-family: 'Inter', sans-serif;
  font-weight: 700;
  color: var(--dark-green);
}

h1.title {
  font-size: 2.8em;
  border-bottom: 4px solid var(--primary-color);
  padding-bottom: 10px;
  margin-bottom: 1.5rem;
}

h2 {
  margin-top: 2rem;
  border-left: 4px solid var(--primary-color);
  padding-left: 1rem;
}

/* ── Code Blocks Estilizados ────────────────────── */
pre.r, pre.sourceCode {
  background-color: var(--code-bg);
  border: 1px solid #e1e1e1;
  border-left: 5px solid var(--primary-color) !important;
  border-radius: 8px;
  box-shadow: 0 2px 4px rgba(0,0,0,0.05);
  padding: 1rem;
}

/* ── Custom Callouts (Estilo Quarto) ────────────── */
.callout {
  padding: 1.2em 1.5em;
  margin: 1.5em 0;
  border-radius: 8px;
  border-left: 6px solid;
  background-color: var(--bg-light);
}

.callout-note {
  background-color: #f0f7ff;
  border-color: #007bff;
}

.callout-tip {
  background-color: #e8f5e9;
  border-color: #1D9E75;
}

.callout-warning {
  background-color: #fff3e0;
  border-color: #ff9800;
}

.callout-info {
  background-color: #e3f2fd;
  border-color: #2196f3;
}

.callout-important {
  background-color: #fef2e8;
  border-color: #ff6b6b;
}

/* ── Pipeline cards ───────────────────────────────── */
.pipeline-grid {
  display: grid;
  grid-template-columns: repeat(auto-fit, minmax(280px, 1fr));
  gap: 1.5rem;
  margin: 2rem 0;
}

.pipeline-card {
  background: white;
  border-radius: 12px;
  padding: 1.5rem;
  border: 1px solid #e1e1e1;
  transition: transform 0.2s ease, box-shadow 0.2s ease;
  cursor: pointer;
}

.pipeline-card:hover {
  transform: translateY(-4px);
  box-shadow: 0 8px 24px rgba(0,0,0,0.1);
}

.pipeline-icon {
  font-size: 2rem;
  margin-bottom: 1rem;
}

.pipeline-card h3 {
  margin-top: 0;
  color: var(--primary-color);
  font-size: 1.1rem;
}

.pipeline-card p {
  font-size: 0.85rem;
  color: var(--text-main);
  margin-bottom: 0;
}

.pipeline-badge {
  display: inline-block;
  background-color: var(--primary-color);
  color: white;
  font-size: 0.7rem;
  padding: 2px 8px;
  border-radius: 12px;
  margin-top: 0.5rem;
}

/* ── Table styling ───────────────────────────────── */
table {
  width: 100%;
  border-collapse: collapse;
  margin: 1.5rem 0;
}

th, td {
  padding: 12px;
  text-align: left;
  border-bottom: 1px solid #e1e1e1;
}

th {
  background-color: var(--bg-light);
  font-weight: 600;
  color: var(--dark-green);
}

tr:hover {
  background-color: var(--bg-light);
}

/* ── Workflow container ─────────────────────────── */
.workflow-container {
  background: linear-gradient(135deg, #f8faf7 0%, #ffffff 100%);
  border-radius: 12px;
  padding: 1.5rem;
  margin: 1.5rem 0;
  border: 1px solid rgba(16, 185, 129, 0.2);
  overflow-x: auto;
}

.workflow-steps {
  display: flex;
  flex-wrap: wrap;
  justify-content: center;
  gap: 0.5rem;
  font-family: 'Inter', monospace;
  font-size: 0.8rem;
}

.workflow-step {
  background: var(--primary-color);
  color: white;
  padding: 0.5rem 1rem;
  border-radius: 20px;
  white-space: nowrap;
}

.workflow-arrow {
  color: var(--primary-color);
  font-weight: bold;
  font-size: 1.2rem;
}

/* ── Comparison container ───────────────────────── */
.comparison-container {
  display: grid;
  grid-template-columns: 1fr 1fr;
  gap: 1.5rem;
  margin: 1.5rem 0;
}

.comparison-box {
  background: var(--bg-light);
  border-radius: 8px;
  padding: 1rem;
}

.comparison-box pre {
  margin: 0;
  font-size: 0.8rem;
}

/* ── Botão GitHub aprimorado ───────────────────── */
.github-feedback-btn {
  display: inline-flex;
  align-items: center;
  gap: 8px;
  background-color: #24292e;
  color: white;
  padding: 10px 20px;
  border-radius: 6px;
  text-decoration: none;
  font-family: sans-serif;
  transition: background-color 0.2s;
  margin-top: 1rem;
}

.github-feedback-btn:hover {
  background-color: #2c3e50;
  color: white;
  text-decoration: none;
}

/* ── Responsive ─────────────────────────────────── */
@media (max-width: 768px) {
  body {
    font-size: 16px;
  }

  h1.title {
    font-size: 2rem;
  }

  .workflow-steps {
    flex-direction: column;
    align-items: center;
  }

  .workflow-arrow {
    transform: rotate(90deg);
  }

  .pipeline-grid {
    grid-template-columns: 1fr;
  }

  .comparison-container {
    grid-template-columns: 1fr;
  }

  th, td {
    padding: 8px;
    font-size: 0.85rem;
  }
}

@media (prefers-reduced-motion: reduce) {
  .pipeline-card,
  .github-feedback-btn {
    transition: none;
  }
}
```

```{r setup, include=FALSE}
knitr::opts_chunk$set(
  echo    = TRUE,
  eval    = FALSE,
  warning = FALSE,
  message = FALSE,
  comment = "#>",
  fig.align = "center",
  out.width = "80%",
  fig.retina = 2
)
```

# Objetivo

Este estudo de caso investiga a associação entre temperatura mínima e mortalidade por infecções respiratórias agudas (IRA) em crianças menores de 5 anos nos três estados mais populosos do Sudeste brasileiro — São Paulo (SP), Rio de Janeiro (RJ) e Minas Gerais (MG) — no período de 2018 a 2022. Ao final do pipeline, teremos uma base semanal integrada de óbitos pediátricos e temperatura pronta para uso em modelos de distribuição de lag não-linear (DLNM) ou análise de mortalidade atribuível.

# Contexto Científico

As infecções respiratórias agudas (IRA) constituem a principal causa de mortalidade em crianças menores de 5 anos no mundo e no Brasil (Liu et al., 2016). Em regiões de clima subtropical e tropical úmido, como o Sudeste brasileiro, o comportamento sazonal dessas mortes é modulado pela temperatura do ar: a queda da temperatura mínima aumenta a replicação de vírus respiratórios (vírus sincicial respiratório, influenza A/B) e reduz a resposta imune de mucosas, elevando a suscetibilidade em lactentes e pré-escolares (Eccles, 2002; Nunes et al., 2013).

O Sudeste concentra aproximadamente 42% da população brasileira e apresenta heterogeneidade climática expressiva: o litoral fluminense é quente e úmido durante todo o ano, enquanto o Planalto Paulista e o Sul de Minas registram amplitudes térmicas significativas entre os meses de inverno (junho–agosto) e verão (dezembro–fevereiro). Essa variação regional exige análises estratificadas por Unidade da Federação (UF), abordagem que o `climasus4r` facilita com o argumento `group_by = "uf"`.

A integração temporal entre óbitos e clima utiliza a estratégia de *lag* discreto (7 dias), fundamentada na literatura epidemiológica que demonstra que o efeito do frio sobre a mortalidade respiratória pediátrica atinge seu pico entre 3 e 10 dias após a exposição (Gasparrini et al., 2015). A base resultante é adequada para modelagem DLNM de resposta-exposição não-linear com distribuição de lag.

# Dados Utilizados

| Fonte | Sistema | Variáveis | UFs | Período |
|-------|---------|-----------|-----|---------|
| DATASUS | SIM-DO | Óbito por CID-10 grupo J (J00–J99) | SP, RJ, MG | 2018–2022 |
| INMET | Estacoes automaticas | Temperatura minima (tair_min_c), temperatura maxima (tair_max_c), precipitacao (prec_mm) | SP, RJ, MG | 2018–2022 |

```{=html}
<div class="callout callout-note">
  <strong>Nota sobre o SIM-DO:</strong> O Sistema de Informacoes sobre Mortalidade (SIM) disponibiliza microdados de obitos com data, municipio de residencia, causa basica (CID-10), sexo e idade. A resolucao temporal e diaria, o que permite agregacao em qualquer janela temporal (dia, semana epidemiologica, mes, ano).
</div>
```

# Pipeline Completo

```{r pipeline-ec01, eval=FALSE}
library(climasus4r)

# --- 1. Importacao e preparacao dos dados de saude ---
df_saude <- sus_data_import(
  uf     = c("SP", "RJ", "MG"),
  year   = 2018:2022,
  system = "SIM-DO",
  lang   = "pt"
) |>
  sus_data_clean_encoding(lang = "pt") |>
  sus_data_standardize(lang = "pt") |>
  sus_data_filter_cid(disease_group = "respiratory", lang = "pt") |>
  sus_data_create_variables(
    create_age_groups    = TRUE,
    age_breaks           = c(0, 1, 2, 5, Inf),
    age_labels           = c("< 1 ano", "1 ano", "2-4 anos", "5+ anos"),
    create_calendar_vars = TRUE,
    lang                 = "pt"
  ) |>
  sus_data_filter_demographics(
    age_range = c(0, 5),
    lang      = "pt"
  ) |>
  sus_data_aggregate(
    time_unit = "week",
    group_by  = c("uf", "age_group"),
    lang      = "pt"
  )

# --- 2. Dados climaticos INMET ---
df_clima <- sus_climate_inmet(
  uf       = c("SP", "RJ", "MG"),
  year     = 2018:2022,
  variable = c("tair_min_c", "tair_max_c", "prec_mm"),
  lang     = "pt"
) |>
  sus_climate_fill_inmet(method = "random_forest", lang = "pt")

# --- 3. Integracao saude + clima ---
df_final <- sus_climate_aggregate(
  df_health  = df_saude,
  df_climate = df_clima,
  strategy   = "discrete_lag",
  lag_days   = 7,
  group_by   = "uf",
  lang       = "pt"
)
```

# Explicacao Etapa por Etapa

## `sus_data_import()` — Importacao dos microdados SIM-DO

A funcao `sus_data_import()` baixa os microdados diretamente do FTP do DATASUS via o pacote `microdatasus` (Saldanha et al., 2019). Os argumentos principais sao `uf` (vetor de siglas de UF), `year` (vetor de anos) e `system` (identificador do sistema DATASUS). Para o SIM-DO, cada arquivo anual por UF pode ter entre 50 mil e 500 mil registros; a importacao de 5 anos para 3 UFs soma aproximadamente 1,5 a 3 milhoes de linhas antes da filtragem. O argumento `parallel = TRUE` (padrao) utiliza o plano `future` ativo para paralelizar o download.

## `sus_data_clean_encoding()` — Normalizacao de encoding

Os arquivos DBC do DATASUS sao codificados em Latin-1 (ISO-8859-1). A funcao `sus_data_clean_encoding()` converte todos os campos de texto para UTF-8 e remove caracteres de controle e quebras de linha embutidas em campos de texto livre. Esta etapa e obrigatoria antes de qualquer manipulacao de strings com `stringr` ou `stringi`.

## `sus_data_standardize()` — Padronizacao de nomes de colunas

Diferentes sistemas DATASUS usam nomenclaturas distintas para as mesmas variaveis (ex.: `DTOBITO` no SIM vs. `DT_NOTIFIC` no SINAN). A funcao `sus_data_standardize()` renomeia as colunas para um vocabulario controlado e uniforme: `date` (data do evento), `code_muni` (codigo IBGE do municipio de residencia), `age_years` (idade em anos), `sex` (sexo), `cid10` (causa basica). Apos esta etapa, o pipeline e identico independentemente do sistema importado.

## `sus_data_filter_cid()` — Filtragem por grupo de doenca

O argumento `disease_group = "respiratory"` seleciona os obitos cuja causa basica pertence ao Capitulo X da CID-10: J00–J99 (Doencas do Aparelho Respiratorio). Isso inclui pneumonias (J12–J18), bronquiolites (J21), bronquites agudas (J20), gripe (J09–J11) e sindrome respiratoria aguda grave. O mapeamento completo dos grupos de doenca esta documentado em `?sus_data_filter_cid`.

## `sus_data_create_variables()` — Criacao de variaveis derivadas

Com `create_age_groups = TRUE` e os breaks `c(0, 1, 2, 5, Inf)`, a funcao cria a coluna `age_group` com as categorias `"< 1 ano"`, `"1 ano"`, `"2-4 anos"` e `"5+ anos"`. Com `create_calendar_vars = TRUE`, sao adicionadas colunas de calendario: `year`, `month`, `epiweek` (semana epidemiologica CDC), `season` (estacao do ano) e `day_of_week`. Essas variaveis sao essenciais tanto para a agregacao quanto para o controle de sazonalidade nos modelos.

## `sus_data_filter_demographics()` — Filtragem demografica

`age_range = c(0, 5)` mantem apenas os registros de criancas com idade entre 0 e 4 anos completos (exclusive o limite superior), eliminando os registros da categoria `"5+ anos"` criada no passo anterior. A funcao aceita tambem filtros por `sex` (`"M"`, `"F"`, `"both"`) e por `code_muni`.

## `sus_data_aggregate()` — Agregacao temporal

`time_unit = "week"` produz a contagem de obitos por semana epidemiologica (definicao CDC: semana comeca no domingo). `group_by = c("uf", "age_group")` estratifica a contagem por UF e faixa etaria, gerando uma linha por combinacao de semana × UF × faixa etaria. Semanas com zero obitos sao incluidas automaticamente (contagem zerada), o que e essencial para series temporais completas em modelos de series temporais.

## `sus_climate_inmet()` — Download dos dados climaticos INMET

Baixa as observacoes horarias das estacoes automaticas do INMET para as UFs e anos especificados. As variaveis solicitadas (`tair_min_c`, `tair_max_c`, `prec_mm`) sao agregadas para o nivel diario antes do retorno: `tair_min_c` = minimo diario, `tair_max_c` = maximo diario, `prec_mm` = soma diaria. O metadado das estacoes (localizacao, altitude, municipio) e automaticamente juntado ao dataset via o arquivo `inst/data_4r/station_meta.parquet`.

## `sus_climate_fill_inmet()` — Imputacao de falhas

Estacoes automaticas do INMET tem taxas de falha que variam de 2% a 30% dependendo da UF e do ano. O argumento `method = "random_forest"` usa o algoritmo missForest (baseado em random forests) para imputar valores ausentes a partir das variaveis meteorologicas vizinhas e da autocorrelacao temporal. Alternativas disponiveis: `"linear_interp"` (interpolacao linear), `"spline"`, `"mean_station"` (media da estacao no mesmo periodo), `"spatial_kriging"` (krigagem espacial — requer `sf` instalado).

## `sus_climate_aggregate()` — Integracao saude + clima com lag

`strategy = "discrete_lag"` com `lag_days = 7` desloca as variaveis climaticas 7 dias para tras em relacao ao desfecho de saude. Isso significa que o valor de `tair_min_c` associado a semana epidemiologica W corresponde a temperatura minima registrada na semana W-1. O argumento `group_by = "uf"` garante que o lag e calculado separadamente para cada UF (usando as estacoes INMET daquela UF).

# Output Esperado

Apos a execucao do pipeline, `df_final` e um objeto `climasus_df` (subclasse de tibble) com as seguintes colunas principais:

| Coluna | Tipo | Descricao |
|--------|------|-----------|
| `date_week` | Date | Primeiro dia da semana epidemiologica |
| `epiweek` | integer | Numero da semana epidemiologica (1–53) |
| `uf` | character | Sigla da UF (SP, RJ, MG) |
| `age_group` | factor | Faixa etaria pediátrica |
| `n_deaths` | integer | Contagem de obitos na semana |
| `tair_min_c_lag7` | double | Temperatura minima (°C) com lag de 7 dias |
| `tair_max_c_lag7` | double | Temperatura maxima (°C) com lag de 7 dias |
| `prec_mm_lag7` | double | Precipitacao (mm) com lag de 7 dias |

```{=html}
<div class="callout callout-tip">
  <strong>Dica:</strong> Inspecione os metadados do objeto com <code>sus_meta(df_final)</code> para verificar o historico de processamento, sistema de origem, backend e estagio do pipeline registrados automaticamente.
</div>
```

# Proximos Passos

Com a base `df_final` pronta, os proximos passos naturais sao:

- **Modelagem DLNM**: ajuste de modelos de distribuicao de lag nao-linear para estimar a funcao de resposta-exposição temperatura-mortalidade. Consulte o tutorial [Modelagem DLNM](mod-01-dlnm.html).
- **Analise atribuivel**: estimativa do numero e fracao de obitos atribuiveis ao frio e ao calor, com intervalos de incerteza por bootstrapping. Consulte o tutorial [Mortalidade Atribuivel](mod-02-atribuivel.html).
- **Visualizacao**: graficos de series temporais, mapas de calor por semana epidemiologica e UF, e curvas de resposta-exposicao.

# Referencias

Liu, L., Oza, S., Hogan, D., et al. (2016). Global, regional, and national causes of under-5 mortality in 2000–15: an updated systematic analysis with implications for the Sustainable Development Goals. *Lancet*, 388(10063), 3027–3035.

Nunes, A. M. B., Nascimento, L. F. C., & Aquino, R. (2013). Influência de fatores climáticos sobre a mortalidade infantil por doenças respiratórias na regiao Sul do Brasil. *Cadernos de Saude Publica*, 29(9), 1763–1772.

Gasparrini, A., Guo, Y., Hashizume, M., et al. (2015). Mortality risk attributable to high and low ambient temperature: a multicountry observational study. *Lancet*, 386(9991), 369–375.

Eccles, R. (2002). An explanation for the seasonality of acute upper respiratory tract viral infections. *Acta Otolaryngologica*, 122(2), 183–191.

Brasil, Ministerio da Saude (2022). *SIM — Sistema de Informacoes sobre Mortalidade*. Brasilia: DATASUS. Disponivel em: https://datasus.saude.gov.br/

Saldanha, R. F., Bastos, R. R., & Barcellos, C. (2019). Microdatasus: pacote para download e pre-processamento de microdados do Departamento de Informatica do SUS (DATASUS). *Cadernos de Saude Publica*, 35(3), e00032419.

---

```{=html}
<p><a href="tutorial_estudos_casos.html">&larr; Hub de Estudos de Caso</a> &nbsp;|&nbsp; <a href="ec-02-dengue-clima.html">Proximo: Estudo 2 &rarr;</a></p>
```

---

## Tem feedback ou sugestoes?

Voce tem alguma ideia de melhoria ou encontrou algum erro? Clique no botao abaixo para abrir uma nova *issue* no GitHub e compartilhar suas sugestoes diretamente conosco.

```{=html}
<a href='https://github.com/ByMaxAnjos/climasus4r/issues/new' class="github-feedback-btn">
  <svg xmlns="http://www.w3.org/2000/svg" width="18" height="18" viewBox="0 0 24 24" fill="currentColor">
    <path d="M12 0C5.37 0 0 5.37 0 12c0 5.31 3.435 9.795 8.205 11.385.6.105.825-.255.825-.57 0-.285-.015-1.23-.015-2.235-3.015.555-3.795-.735-4.035-1.41-.135-.345-.72-1.41-1.23-1.695-.42-.225-1.02-.78-.015-.795.945-.015 1.62.87 1.845 1.23 1.08 1.815 2.805 1.305 3.495.99.105-.78.42-1.305.765-1.605-2.67-.3-5.46-1.335-5.46-5.925 0-1.305.465-2.385 1.23-3.225-.12-.3-.54-1.53.12-3.18 0 0 1.005-.315 3.3 1.23.96-.27 1.98-.405 3-.405s2.04.135 3 .405c2.295-1.56 3.3-1.23 3.3-1.23.66 1.65.24 2.88.12 3.18.765.84 1.23 1.905 1.23 3.225 0 4.605-2.805 5.625-5.475 5.925.435.375.81 1.095.81 2.22 0 1.605-.015 2.895-.015 3.3 0 .315.225.69.825.57A12.02 12.02 0 0 0 24 12c0-6.63-5.37-12-12-12z"/>
  </svg>
  Abrir issue no GitHub
</a>
```
