---
title: "Estudo de Caso 3: Mortalidade Cardiovascular em Idosos e Ondas de Calor em São Paulo"
subtitle: "Pipeline completo SIM-DO + INMET + ondas de calor | São Paulo | 2016–2023"
author:
  - name: "Dr. Max Anjos"
date: "`r format(Sys.Date(), '%d %B, %Y')`"
output:
  html_document:
    toc: true
    toc_depth: 4
    toc_float:
      collapsed: true
      smooth_scroll: true
    number_sections: true
    theme: flatly
    highlight: tango
    code_folding: show
    code_download: true
    self_contained: true
    df_print: paged
---

```{css, echo=FALSE}
/* ── Variáveis de Cores Modernas ────────────────── */
:root {
  --primary-color: #1D9E75;
  --dark-green: #0f3d2e;
  --bg-light: #f8faf9;
  --text-main: #1a1a1a;
  --code-bg: #fdfdfd;
  --warning-orange: #ff9800;
  --info-blue: #2196f3;
  --pipeline-purple: #9b59b6;
}

html {
  scroll-behavior: smooth;
}

body {
  font-family: 'Source Serif 4', Georgia, serif;
  font-size: 18px;
  color: var(--text-main);
  background-color: #fff;
  line-height: 1.6;
}

/* ── Títulos com Inter-spacing ─────────────────── */
h1, h2, h3, h4 {
  font-family: 'Inter', sans-serif;
  font-weight: 700;
  color: var(--dark-green);
}

h1.title {
  font-size: 2.8em;
  border-bottom: 4px solid var(--primary-color);
  padding-bottom: 10px;
  margin-bottom: 1.5rem;
}

h2 {
  margin-top: 2rem;
  border-left: 4px solid var(--primary-color);
  padding-left: 1rem;
}

/* ── Code Blocks Estilizados ────────────────────── */
pre.r, pre.sourceCode {
  background-color: var(--code-bg);
  border: 1px solid #e1e1e1;
  border-left: 5px solid var(--primary-color) !important;
  border-radius: 8px;
  box-shadow: 0 2px 4px rgba(0,0,0,0.05);
  padding: 1rem;
}

/* ── Custom Callouts (Estilo Quarto) ────────────── */
.callout {
  padding: 1.2em 1.5em;
  margin: 1.5em 0;
  border-radius: 8px;
  border-left: 6px solid;
  background-color: var(--bg-light);
}

.callout-note {
  background-color: #f0f7ff;
  border-color: #007bff;
}

.callout-tip {
  background-color: #e8f5e9;
  border-color: #1D9E75;
}

.callout-warning {
  background-color: #fff3e0;
  border-color: #ff9800;
}

.callout-info {
  background-color: #e3f2fd;
  border-color: #2196f3;
}

.callout-important {
  background-color: #fef2e8;
  border-color: #ff6b6b;
}

/* ── Pipeline cards ───────────────────────────────── */
.pipeline-grid {
  display: grid;
  grid-template-columns: repeat(auto-fit, minmax(280px, 1fr));
  gap: 1.5rem;
  margin: 2rem 0;
}

.pipeline-card {
  background: white;
  border-radius: 12px;
  padding: 1.5rem;
  border: 1px solid #e1e1e1;
  transition: transform 0.2s ease, box-shadow 0.2s ease;
  cursor: pointer;
}

.pipeline-card:hover {
  transform: translateY(-4px);
  box-shadow: 0 8px 24px rgba(0,0,0,0.1);
}

.pipeline-icon {
  font-size: 2rem;
  margin-bottom: 1rem;
}

.pipeline-card h3 {
  margin-top: 0;
  color: var(--primary-color);
  font-size: 1.1rem;
}

.pipeline-card p {
  font-size: 0.85rem;
  color: var(--text-main);
  margin-bottom: 0;
}

.pipeline-badge {
  display: inline-block;
  background-color: var(--primary-color);
  color: white;
  font-size: 0.7rem;
  padding: 2px 8px;
  border-radius: 12px;
  margin-top: 0.5rem;
}

/* ── Table styling ───────────────────────────────── */
table {
  width: 100%;
  border-collapse: collapse;
  margin: 1.5rem 0;
}

th, td {
  padding: 12px;
  text-align: left;
  border-bottom: 1px solid #e1e1e1;
}

th {
  background-color: var(--bg-light);
  font-weight: 600;
  color: var(--dark-green);
}

tr:hover {
  background-color: var(--bg-light);
}

/* ── Workflow container ─────────────────────────── */
.workflow-container {
  background: linear-gradient(135deg, #f8faf7 0%, #ffffff 100%);
  border-radius: 12px;
  padding: 1.5rem;
  margin: 1.5rem 0;
  border: 1px solid rgba(16, 185, 129, 0.2);
  overflow-x: auto;
}

.workflow-steps {
  display: flex;
  flex-wrap: wrap;
  justify-content: center;
  gap: 0.5rem;
  font-family: 'Inter', monospace;
  font-size: 0.8rem;
}

.workflow-step {
  background: var(--primary-color);
  color: white;
  padding: 0.5rem 1rem;
  border-radius: 20px;
  white-space: nowrap;
}

.workflow-arrow {
  color: var(--primary-color);
  font-weight: bold;
  font-size: 1.2rem;
}

/* ── Comparison container ───────────────────────── */
.comparison-container {
  display: grid;
  grid-template-columns: 1fr 1fr;
  gap: 1.5rem;
  margin: 1.5rem 0;
}

.comparison-box {
  background: var(--bg-light);
  border-radius: 8px;
  padding: 1rem;
}

.comparison-box pre {
  margin: 0;
  font-size: 0.8rem;
}

/* ── Botão GitHub aprimorado ───────────────────── */
.github-feedback-btn {
  display: inline-flex;
  align-items: center;
  gap: 8px;
  background-color: #24292e;
  color: white;
  padding: 10px 20px;
  border-radius: 6px;
  text-decoration: none;
  font-family: sans-serif;
  transition: background-color 0.2s;
  margin-top: 1rem;
}

.github-feedback-btn:hover {
  background-color: #2c3e50;
  color: white;
  text-decoration: none;
}

/* ── Responsive ─────────────────────────────────── */
@media (max-width: 768px) {
  body {
    font-size: 16px;
  }

  h1.title {
    font-size: 2rem;
  }

  .workflow-steps {
    flex-direction: column;
    align-items: center;
  }

  .workflow-arrow {
    transform: rotate(90deg);
  }

  .pipeline-grid {
    grid-template-columns: 1fr;
  }

  .comparison-container {
    grid-template-columns: 1fr;
  }

  th, td {
    padding: 8px;
    font-size: 0.85rem;
  }
}

@media (prefers-reduced-motion: reduce) {
  .pipeline-card,
  .github-feedback-btn {
    transition: none;
  }
}
```

```{r setup, include=FALSE}
knitr::opts_chunk$set(
  echo    = TRUE,
  eval    = FALSE,
  warning = FALSE,
  message = FALSE,
  comment = "#>",
  fig.align = "center",
  out.width = "80%",
  fig.retina = 2
)
```

# Objetivo

Este estudo de caso quantifica o excesso de mortalidade cardiovascular em idosos com 65 anos ou mais durante periodos de ondas de calor em Sao Paulo, de 2016 a 2023. O pipeline integra dados diarios do SIM-DO com a deteccao automatica de ondas de calor pelos criterios da OMS (WHO) e da Organizacao Meteorologica Mundial (WMO), usando a funcao `sus_climate_compute_heatwaves()`. O produto final e um dataset diario com bandeiras de onda de calor por metodo, pronto para modelagem de series temporais com controle de sazonalidade e tendencia.

# Contexto Cientifico

As doencas cardiovasculares sao a principal causa de morte na populacao brasileira acima de 55 anos, respondendo por mais de 30% dos obitos em regioes metropolitanas. Em periodos de calor extremo, o organismo humano aciona mecanismos de termorregulacao — vasodilatacao periferica, taquicardia e sudorese — que aumentam a demanda cardiaca. Em idosos, cuja capacidade de termorregulacao e reserva cardiaca estao reduzidas, esse estresse fisiologico pode precipitar infarto agudo do miocardio, insuficiencia cardiaca e acidente vascular cerebral (Gasparrini et al., 2017). Estudos multicountry estimam que o risco relativo de morte cardiovascular aumenta 20–30% durante ondas de calor em populacoes de paises de renda media (Vicedo-Cabrera et al., 2021).

Sao Paulo e simultaneamente a maior cidade do hemisferio sul e uma das maiores ilhas de calor urbanas da America do Sul. A temperatura media maxima no verao paulistano tem aumentado 0,4–0,6°C por decada nos ultimos 50 anos (Marengo et al., 2020), com episodios de calor extremo cada vez mais frequentes e intensos. A heterogeneidade intraurbana — entre o centro historico e as periferias, entre areas arborizadas e zonas industriais — aumenta a incerteza na atribuicao de exposicao a nivel individual, mas a analise a nivel de UF, usada neste estudo de caso, e adequada para estimar o impacto populaconal.

A deteccao de ondas de calor utiliza dois criterios complementares: o criterio da OMS (WHO), que define onda de calor como temperatura maxima acima do percentil 90 da serie de referencia (1981–2010) por pelo menos 3 dias consecutivos; e o criterio da WMO, que usa a mesma logica mas aplicada a temperatura media diaria. A combinacao dos dois criterios permite comparar a sensibilidade e especificidade de cada definicao na captura do excesso de mortalidade.

# Dados Utilizados

| Fonte | Sistema | Variaveis | UF | Periodo |
|-------|---------|-----------|-----|---------|
| DATASUS | SIM-DO | Obitos por CID-10 I00–I99 (cardiovascular) | SP | 2016–2023 |
| INMET | Estacoes automaticas | Temperatura maxima (tair_max_c), temperatura minima (tair_min_c), temperatura de bulbo seco (tair_dry_bulb_c) | SP | 2016–2023 |

```{=html}
<div class="callout callout-note">
  <strong>Periodo de referencia climatica:</strong> O periodo 1981–2010 e o padrao WMO de 30 anos usado para calcular percentis climatologicos. Ele esta disponivel nas series historicas do INMET e e automaticamente utilizado por <code>sus_climate_compute_heatwaves()</code> quando <code>baseline_start</code> e <code>baseline_end</code> sao especificados.
</div>
```

# Pipeline Completo

```{r pipeline-ec03, eval=FALSE}
library(climasus4r)

# --- 1. Saude — obitos cardiovasculares em idosos ---
df_saude <- sus_data_import(
  uf     = "SP",
  year   = 2016:2023,
  system = "SIM-DO",
  lang   = "pt"
) |>
  sus_data_clean_encoding(lang = "pt") |>
  sus_data_standardize(lang = "pt") |>
  sus_data_filter_cid(disease_group = "cardiovascular", lang = "pt") |>
  sus_data_create_variables(
    create_age_groups = TRUE,
    age_breaks        = c(0, 65, 75, 85, Inf),
    age_labels        = c("< 65", "65-74", "75-84", "85+"),
    lang              = "pt"
  ) |>
  sus_data_filter_demographics(
    age_range = c(65, Inf),
    lang      = "pt"
  ) |>
  sus_data_aggregate(
    time_unit = "day",
    group_by  = "age_group",
    lang      = "pt"
  )

# --- 2. Clima bruto + preenchimento de falhas ---
df_clima_bruto <- sus_climate_inmet(
  uf       = "SP",
  year     = 2016:2023,
  variable = c("tair_max_c", "tair_min_c", "tair_dry_bulb_c"),
  lang     = "pt"
) |>
  sus_climate_fill_inmet(method = "random_forest", lang = "pt")

# --- 3. Deteccao de ondas de calor ---
df_clima_hw <- sus_climate_compute_heatwaves(
  df             = df_clima_bruto,
  method         = c("WHO", "WMO"),
  baseline_start = "1981-01-01",
  baseline_end   = "2010-12-31",
  percentile     = 90,
  min_duration   = 3L,
  lang           = "pt"
)

# --- 4. Integracao saude + clima com bandeiras de onda de calor ---
df_final <- sus_climate_aggregate(
  df_health  = df_saude,
  df_climate = df_clima_hw$daily_flag,
  strategy   = "threshold_exceedance",
  group_by   = "age_group",
  lang       = "pt"
)
```

# Explicacao Etapa por Etapa

## `sus_data_filter_cid()` com `disease_group = "cardiovascular"`

O grupo `"cardiovascular"` cobre o Capitulo IX da CID-10: I00–I99 (Doencas do Aparelho Circulatorio). Isso inclui infarto agudo do miocardio (I21–I22), insuficiencia cardiaca (I50), acidente vascular cerebral isquemico (I63) e hemorragico (I61), arritmias cardiacas (I46–I49), cardiomiopatias (I42–I43) e doenca isquemica do coracao (I20–I25). Para estudos de calor, e comum restringir a analise a um subgrupo mais especifico; a filtragem adicional por CID pode ser feita com `dplyr::filter()` apos a etapa de padronizacao.

## `time_unit = "day"` na agregacao — por que resolucao diaria?

O efeito agudo do calor sobre a mortalidade cardiovascular manifesta-se em lag curto: estudos DLNM estimam que o pico do risco relativo ocorre em lag 0–2 dias apos a exposicao (Gasparrini et al., 2017). A agregacao semanal perderia essa dinamica temporal. A resolucao diaria tambem permite calcular o excesso diario de mortalidade em relacao a uma linha de base sazonal, abordagem padrao em estudos de vigilancia de eventos extremos.

## `sus_climate_compute_heatwaves()` — Deteccao automatica de ondas de calor

Esta funcao e o diferencial deste estudo de caso em relacao aos estudos 1 e 2. Ela recebe o dataset climatico diario preenchido e retorna uma lista com tres elementos:

- **`$events`**: tibble com os eventos de onda de calor detectados — data de inicio, data de fim, duracao em dias, intensidade media (graus acima do percentil), e classe de severidade (moderada: 3–4 dias; severa: 5–6 dias; extrema: 7+ dias).
- **`$daily_flag`**: dataset diario com variaveis binarias `hw_who_flag` e `hw_wmo_flag` (1 = dia dentro de uma onda de calor pelo criterio correspondente, 0 = dia normal).
- **`$annual_summary`**: resumo anual com numero de eventos, dias totais de onda de calor, e temperatura maxima do evento mais intenso de cada ano.

O argumento `baseline_start = "1981-01-01"` e `baseline_end = "2010-12-31"` define o periodo de referencia climatica (norma climatologica WMO) a partir do qual os percentis sao calculados. O `percentil = 90` define o limiar de temperatura para o criterio WHO. `min_duration = 3L` exige pelo menos 3 dias consecutivos acima do limiar para caracterizar uma onda de calor.

```{=html}
<div class="callout callout-tip">
  <strong>Criterios WHO vs. WMO:</strong> O criterio WHO usa temperatura <em>maxima</em> diaria > P90 por >= 3 dias consecutivos. O criterio WMO usa temperatura <em>media</em> diaria > P90 por >= 3 dias. O criterio WHO e mais sensiivel a picos diurnos; o WMO captura melhor o estresse termico noturno cumulativo, mais relevante para idosos.
</div>
```

## `strategy = "threshold_exceedance"` no `sus_climate_aggregate()`

A estrategia `"threshold_exceedance"` realiza um join temporal entre o dataset de saude e o `$daily_flag` retornado por `sus_climate_compute_heatwaves()`. As variaveis `hw_who_flag` e `hw_wmo_flag` sao adicionadas ao dataset diario de mortalidade, permitindo que o usuario use diretamente essas bandeiras como covariavel binaria em modelos GLM, modelos de regressao de Poisson com efeitos fixos de dia da semana e termos de Fourier para sazonalidade, ou como variavel de estratificacao em estudos case-crossover.

# Output Esperado

Apos a execucao do pipeline, `df_final` e um objeto `climasus_df` com as seguintes colunas principais:

| Coluna | Tipo | Descricao |
|--------|------|-----------|
| `date` | Date | Data do obito (resolucao diaria) |
| `age_group` | factor | Faixa etaria dos idosos (65–74, 75–84, 85+) |
| `n_deaths` | integer | Contagem diaria de obitos cardiovasculares |
| `hw_who_flag` | integer | Bandeira diaria de onda de calor (criterio WHO) |
| `hw_wmo_flag` | integer | Bandeira diaria de onda de calor (criterio WMO) |
| `tair_max_c` | double | Temperatura maxima diaria (°C) |
| `tair_min_c` | double | Temperatura minima diaria (°C) |

```{=html}
<div class="callout callout-tip">
  <strong>Explorando os eventos detectados:</strong> Use <code>df_clima_hw$events</code> para obter a lista de todas as ondas de calor detectadas, com data de inicio, fim, duracao e intensidade. Use <code>df_clima_hw$annual_summary</code> para o resumo por ano.
</div>
```

# Proximos Passos

Com o dataset diario integrado, as analises estatisticas subsequentes mais utilizadas na literatura sao:

- **Modelagem de series temporais com DLNM**: estimar a funcao de resposta-exposicao temperatura-mortalidade com distribuicao de lag de 0 a 10 dias, controlando por sazonalidade (Fourier), tendencia linear e dia da semana. Consulte o tutorial [Modelagem DLNM](mod-01-dlnm.html).
- **Analise de mortalidade atribuivel**: estimar o numero absoluto de mortes atribuiveis ao calor extremo e a ondas de calor especificas, com intervalos de incerteza por bootstrapping. Consulte o tutorial [Mortalidade Atribuivel](mod-02-atribuivel.html).
- **Estudo case-crossover**: design epidemiologico adequado para estimar o efeito de exposicoes agudas (como ondas de calor) sobre desfechos raros, controlando automaticamente por confundidores de periodo longo.

# Referencias

Gasparrini, A., Guo, Y., Sera, F., et al. (2017). Projections of temperature-related excess mortality under climate change scenarios. *Lancet Planetary Health*, 1(9), e360–e367.

Vicedo-Cabrera, A. M., Scovronick, N., Sera, F., et al. (2021). The burden of heat-related mortality attributable to recent human-induced climate change. *Nature Climate Change*, 11, 492–500.

Marengo, J. A., Camargo, A. P., Alves, L. M., et al. (2020). Trends in extreme rainfall and hydrogeometeorological disasters in the Metropolitan Area of Sao Paulo: a review. *Climatic Change*, 161, 225–240.

Nairn, J. R., & Fawcett, R. J. B. (2015). The excess heat factor: a metric for heatwave intensity and its use in classifying heatwave severity. *International Journal of Environmental Research and Public Health*, 12(1), 227–253.

Brasil, Ministerio da Saude (2022). *SIM — Sistema de Informacoes sobre Mortalidade*. Brasilia: DATASUS. Disponivel em: https://datasus.saude.gov.br/

---

```{=html}
<p><a href="ec-02-dengue-clima.html">&larr; Estudo 2</a> &nbsp;|&nbsp; <a href="ec-04-hospitalizacoes-frio.html">Proximo: Estudo 4 &rarr;</a></p>
```

---

## Tem feedback ou sugestoes?

Voce tem alguma ideia de melhoria ou encontrou algum erro? Clique no botao abaixo para abrir uma nova *issue* no GitHub e compartilhar suas sugestoes diretamente conosco.

```{=html}
<a href='https://github.com/ByMaxAnjos/climasus4r/issues/new' class="github-feedback-btn">
  <svg xmlns="http://www.w3.org/2000/svg" width="18" height="18" viewBox="0 0 24 24" fill="currentColor">
    <path d="M12 0C5.37 0 0 5.37 0 12c0 5.31 3.435 9.795 8.205 11.385.6.105.825-.255.825-.57 0-.285-.015-1.23-.015-2.235-3.015.555-3.795-.735-4.035-1.41-.135-.345-.72-1.41-1.23-1.695-.42-.225-1.02-.78-.015-.795.945-.015 1.62.87 1.845 1.23 1.08 1.815 2.805 1.305 3.495.99.105-.78.42-1.305.765-1.605-2.67-.3-5.46-1.335-5.46-5.925 0-1.305.465-2.805 5.625-5.475 5.925.435.375.81 1.095.81 2.22 0 1.605-.015 2.895-.015 3.3 0 .315.225.69.825.57A12.02 12.02 0 0 0 24 12c0-6.63-5.37-12-12-12z"/>
  </svg>
  Abrir issue no GitHub
</a>
```
