---
title: "Modelagem 08: Índice de Vulnerabilidade e Síntese SWOT"
author: "Equipe climasus4r"
date: "`r format(Sys.Date(), '%d/%m/%Y')`"
output:
  html_document:
    css: _tutorial-style.css
    toc: true
    toc_float: true
    number_sections: false
---

```{r setup, include=FALSE}
# ATENÇÃO — estratégia de pré-renderização.
# Este tutorial NÃO executa modelagem durante a renderização. Todas as figuras e
# tabelas foram geradas UMA vez pelo script scripts/modelagem_08_vulnerabilidade_swot.R e
# são apenas carregadas aqui (PNG via include_graphics; RDS via readRDS).
# Por isso, os chunks de ensino abaixo usam eval = FALSE: o código é mostrado,
# mas não é executado no momento do knit.
knitr::opts_chunk$set(echo = TRUE, eval = FALSE, message = FALSE, warning = FALSE)

# Helpers robustos: se o arquivo não foi gerado, mostram uma nota em vez de
# quebrar o knit. Assim a vignette renderiza a qualquer momento.
fig_ou_nota <- function(path, nota) {
  if (file.exists(path)) knitr::include_graphics(path)
  else knitr::asis_output(paste0("> *", nota, "*"))
}
tbl_ou_nota <- function(path, nota, caption = NULL) {
  if (file.exists(path)) knitr::kable(readRDS(path), caption = caption)
  else knitr::asis_output(paste0("> *", nota, "*"))
}
.nota_gerar <- "Artefato indisponível — rode `Rscript scripts/modelagem_08_vulnerabilidade_swot.R` (a partir da raiz do pacote) para gerá-lo."

# Caminhos base (relativos à raiz do pacote, de onde o script é executado)
.fig <- function(n) file.path("figuras", paste0(n, ".png"))
.tbl <- function(n) file.path("dados",   paste0(n, ".rds"))
```

# Objetivo

Ao final deste tutorial você será capaz de:

1. **Compor um Índice de Vulnerabilidade Composto (IVC)** segundo a estrutura de três
   pilares do IPCC AR6 — Exposição climática, Sensibilidade populacional e Capacidade
   Adaptativa — a partir de indicadores de saúde-clima, socioeconômicos e de
   infraestrutura de saúde, usando `sus_mod_vulnerability_index()`;
2. **Interpretar o ranking de vulnerabilidade** entre municípios e medir a
   desigualdade territorial com o Coeficiente de Gini e a curva de Lorenz;
3. **Sintetizar os resultados em uma análise SWOT** (Forças, Fraquezas, Oportunidades
   e Ameaças) orientada a políticas públicas de saúde-clima, usando `sus_mod_swot()`;
4. **Visualizar e comunicar** os resultados com os gráficos pareados `sus_mod_plot_vulnerability()`
   (ranking, pilares, Lorenz) e `sus_mod_plot_swot()` (radar, matriz 2×2, barras).

Este é o **oitavo módulo da série de Modelagem** do `climasus4r`. As entradas
principais são o objeto `climasus_af` do Módulo M2 (`mod_af.rds`) e o objeto
`climasus_dlnm` do Módulo M1 (`mod_dlnm_fit.rds`). A saída principal é o objeto
`climasus_vi` salvo como `mod_vi.rds` para reuso em relatórios finais e comunicação
de risco.

---

# Contexto científico

## Vulnerabilidade climática segundo o IPCC

O **Quinto Relatório de Avaliação do IPCC** (AR5, 2014) estabeleceu o arcabouço de
três pilares que define vulnerabilidade — posteriormente refinado no AR6 (2022) —
como uma função de três componentes interdependentes:

- **Exposição** (*Exposure*): grau em que um sistema ou população é afetado por
  estressores climáticos (temperatura extrema, ondas de calor, dias de calor
  acima do percentil 90);
- **Sensibilidade** (*Sensitivity*): nível de resposta de um sistema ao estressor,
  condicionado por fatores intrínsecos como proporção de idosos, prevalência de
  doenças crônicas e resposta dose-efeito estimada por modelos DLNM;
- **Capacidade Adaptativa** (*Adaptive Capacity*): conjunto de recursos institucionais,
  econômicos e infraestruturais que permitem ao sistema modular seus impactos
  (índice de desenvolvimento humano, cobertura de água tratada, densidade de
  unidades básicas de saúde).

A fórmula do índice composto, proposta originalmente por Turner et al. (2003) e
adotada na literatura de vulnerabilidade social (Cutter, Boruff & Shirley, 2003;
Benmarhnia et al., 2015), inverte o pilar de Capacidade Adaptativa antes da
combinação, pois maior capacidade significa menor vulnerabilidade:

$$
VI_i = \frac{w_E \cdot E_i + w_S \cdot S_i + w_{AC} \cdot (1 - AC_i)}{w_E + w_S + w_{AC}}
$$

em que $E_i$, $S_i$ e $AC_i$ são as médias ponderadas dos indicadores normalizados
(min-max ou z-score) do município $i$ para cada pilar, e $w_E$, $w_S$, $w_{AC}$
são os pesos inter-pilares. Indicadores faltantes são tratados com reponderação
automática.

## Normalização min-max e z-score

A **normalização min-max** projeta cada indicador $x_{ij}$ para o intervalo $[0, 1]$:

$$
\tilde{x}_{ij} = \frac{x_{ij} - \min_j(x_{ij})}{\max_j(x_{ij}) - \min_j(x_{ij})}
$$

A **normalização z-score** padroniza pela média e desvio padrão, preservando a
distribuição original — útil quando os indicadores têm escalas muito heterogêneas,
mas requer transformação de volta para interpretação direta.

## Desigualdade territorial e Curva de Lorenz

A **Curva de Lorenz** é o instrumento clássico para visualizar a concentração de
qualquer recurso ou fardo em uma população ordenada. No contexto de risco climático,
a curva acumula a proporção do IVC total (eixo y) contra a proporção de municípios
(eixo x), do menos para o mais vulnerável. Quanto maior a área entre a curva e a
diagonal de igualdade perfeita, maior o **Coeficiente de Gini** — que varia de 0
(perfeita igualdade) a 1 (todo o risco concentrado em um município).

Análises de concentração do risco climático são aplicadas em escala multi-cidade
por Gasparrini et al. (2017) e em estudos nacionais de vulnerabilidade socioambiental
no Brasil por Confalonieri et al. (2009) e Marengo et al. (2022).

## Análise SWOT orientada a políticas de saúde-clima

O framework SWOT (Andrews, 1971), amplamente utilizado em planejamento estratégico,
foi adaptado para a gestão de riscos climático-sanitários. Nesta abordagem:

- **Forças (S)** representam fatores protetores existentes — capacidade adaptativa
  elevada, baixa fração atribuível total;
- **Fraquezas (W)** refletem vulnerabilidades atuais — alta sensibilidade
  populacional, elevadas frações atribuíveis ao calor e ao frio;
- **Oportunidades (O)** identificam janelas de intervenção — municípios com índice
  de vulnerabilidade relativamente baixo e exposição atual moderada têm espaço para
  avançar na prevenção antes de atingirem níveis críticos;
- **Ameaças (T)** sinalizam riscos emergentes ou já presentes — exposição climática
  elevada, alto risco relativo de calor (DLNM), elevado número atribuível.

---

# Dados utilizados

| Objeto | Origem | Conteúdo |
|--------|--------|----------|
| `caso_espacial.rds` | Tutorial T5 | Geometrias sf dos municípios da RMSP |
| `caso_socio.rds` | Tutorial T6 | Indicadores socioeconômicos por município (HDI, % idosos, etc.) |
| `mod_dlnm_fit.rds` | Módulo M1 | Objeto `climasus_dlnm` ajustado para a RMSP |
| `mod_af.rds` | Módulo M2 | Objeto `climasus_af` com FA% total/calor/frio |

Quando qualquer um desses quatro arquivos estiver ausente (execução fora da cadeia
completa), o script de pré-renderização sintetiza dados realistas com aviso — o
Rmd renderiza normalmente, exibindo os resultados ilustrativos.

---

# Pipeline completo

```{r carregar}
library(climasus4r)
library(dplyr)
```

## Carregar entradas encadeadas

```{r carregar-entradas}
# Objeto climasus_af do Módulo M2
mod_af <- if (file.exists("vignettes-pt/dados/mod_af.rds")) {
  readRDS("vignettes-pt/dados/mod_af.rds")
} else {
  NULL  # fallback: SWOT rodará sem AF
}

# Objeto climasus_dlnm do Módulo M1
mod_dlnm <- if (file.exists("vignettes-pt/dados/mod_dlnm_fit.rds")) {
  readRDS("vignettes-pt/dados/mod_dlnm_fit.rds")
} else {
  NULL  # fallback: sem extração DLNM automática
}

# Indicadores socioeconômicos
caso_socio <- if (file.exists("vignettes-pt/dados/caso_socio.rds")) {
  readRDS("vignettes-pt/dados/caso_socio.rds")
} else {
  # Mínimo realista para o script funcionar sem a cadeia completa
  data.frame(
    city          = c("Sao Paulo", "Guarulhos", "Santo Andre", "Osasco", "Maua"),
    pct_idosos    = c(16.2, 12.4, 14.8, 13.1, 11.9),
    pct_doenca_cr = c(28.1, 24.3, 26.7, 22.8, 20.5),
    hdi           = c(0.845, 0.763, 0.815, 0.776, 0.742),
    pct_agua      = c(97.2, 88.4, 94.1, 90.3, 85.7),
    densidade_ubs = c(6.8, 3.2, 5.1, 4.0, 2.9)
  )
}
```

## Construir os três pilares IPCC

Cada pilar é fornecido como um `data.frame` com uma coluna de identificador
municipal (`city_col = "city"`) e colunas numéricas de indicadores. Indicadores
faltantes para algum município são preenchidos com `NA` e excluídos da média
ponderada do pilar, sem forçar exclusão total.

```{r pilares}
# ----- Pilar E: Exposição Climática ------------------------------------------
# Fonte: sus_climate_aggregate() (temperatura maxima media, dias de calor P90,
#        contagem de ondas de calor por ano)
exposure_df <- data.frame(
  city           = caso_socio$city,
  tmax_media     = c(29.8, 31.2, 28.9, 30.1, 31.8),  # grau Celsius
  dias_calor_p90 = c(52,   68,   45,   58,   72),     # dias/ano
  ondas_calor    = c(4,    8,    3,    6,    9)        # eventos/ano
)

# ----- Pilar S: Sensibilidade Populacional -----------------------------------
# Fonte: caso_socio.rds + extração automática de climasus_dlnm (argumento fits)
sensitivity_df <- caso_socio[, c("city", "pct_idosos", "pct_doenca_cr")]

# ----- Pilar AC: Capacidade Adaptativa ---------------------------------------
# Fonte: caso_socio.rds (HDI, cobertura hídrica, densidade UBS)
adaptive_capacity_df <- caso_socio[, c("city", "hdi", "pct_agua", "densidade_ubs")]
```

## Ajustar o Índice de Vulnerabilidade Composto

`sus_mod_vulnerability_index()` aceita um argumento `fits` (lista nomeada de
objetos `climasus_dlnm`) para extração automática das métricas `dlnm_hot_rr`,
`dlnm_cold_rr` e `dlnm_sensitivity_index`, que são automaticamente mescladas ao
pilar de sensibilidade.

```{r vulnerability-index}
# Opcional: lista nomeada de climasus_dlnm (um por cidade)
# fits_dlnm <- list(sao_paulo = mod_dlnm)  # ajuste por municipio

vi_fit <- sus_mod_vulnerability_index(
  exposure_df          = exposure_df,
  sensitivity_df       = sensitivity_df,
  adaptive_capacity_df = adaptive_capacity_df,
  fits                 = NULL,                # ou: fits_dlnm (lista climasus_dlnm)
  city_col             = "city",
  normalize            = "minmax",            # "minmax" ou "zscore"
  weights              = c(tmax_media = 2,    # dobrar peso da Tmax
                           pct_idosos = 2),   # dobrar peso da proporção de idosos
  pillar_weights       = c(exposure         = 1.5,
                           sensitivity      = 1.0,
                           adaptive_capacity = 1.0),
  hot_percentile       = 0.99,
  cold_percentile      = 0.01,
  lang                 = "pt",
  verbose              = TRUE
)

# Inspecionar o resultado
print(vi_fit)
```

O objeto `climasus_vi` contém:

| Elemento | Tipo | Conteúdo |
|----------|------|----------|
| `$vi_table` | tibble | IVC, escores dos pilares, rank e percentil por cidade |
| `$pillar_scores` | tibble (long) | Escores brutos dos três pilares por cidade |
| `$normalized_indicators` | tibble | Indicadores normalizados (prefixos `exp_`, `sen_`, `ac_`) |
| `$raw_indicators` | tibble | Indicadores originais sem normalização |
| `$weights` | lista | Pesos intra-pilar e inter-pilar efetivamente usados |
| `$gini_coefficient` | numérico | Gini do IVC (0 = igualdade perfeita) |
| `$meta` | lista | Parâmetros da chamada, contagens, tempo |

## Ajustar a Análise SWOT

`sus_mod_swot()` agrega os objetos climasus de múltiplos módulos em quadrantes
SWOT normalizados (0–100) e categorizados. O argumento `breaks = c(25, 50, 75)`
produz quatro categorias (Baixo / Médio / Alto / Muito Alto) — o padrão
`c(33, 66)` produz três categorias.

```{r swot}
swot_fit <- sus_mod_swot(
  vulnerability = vi_fit,
  af            = mod_af,    # climasus_af do Módulo M2 (ou NULL)
  burden        = NULL,      # climasus_burden do Módulo M2 (opcional)
  dlnm          = mod_dlnm,  # climasus_dlnm do Módulo M1 (broadcast)
  sensitivity   = NULL,      # climasus_sensitivity do Módulo M7 (opcional)
  score_type    = "both",    # "numeric", "categorical" ou "both"
  breaks        = c(25, 50, 75),
  labels        = c("Baixo", "Médio", "Alto", "Muito Alto"),  # 4 cats para 3 breaks
  city_col      = "city",
  lang          = "pt",
  verbose       = TRUE
)

# Visualizar tabela de escores
swot_fit$scores
```

---

# Características das funções

## `sus_mod_vulnerability_index()` — Índice de Vulnerabilidade IPCC

**Assinatura completa:**

```{r assinatura-vi}
sus_mod_vulnerability_index(
  exposure_df          = NULL,
  sensitivity_df       = NULL,
  adaptive_capacity_df = NULL,
  fits                 = NULL,
  city_col             = "city",
  normalize            = "minmax",
  weights              = NULL,
  pillar_weights       = c(exposure = 1, sensitivity = 1, adaptive_capacity = 1),
  hot_percentile       = 0.99,
  cold_percentile      = 0.01,
  lang                 = "pt",
  verbose              = TRUE
)
```

**Parâmetros-chave:**

| Argumento | Tipo | Descrição |
|-----------|------|-----------|
| `exposure_df` | `data.frame` | Indicadores do pilar Exposição (maior = mais exposto) |
| `sensitivity_df` | `data.frame` | Indicadores do pilar Sensibilidade (maior = mais sensível) |
| `adaptive_capacity_df` | `data.frame` | Indicadores do pilar Capacidade Adaptativa (maior = mais adaptado) |
| `fits` | lista nomeada de `climasus_dlnm` | Extração automática de RR calor/frio/índice de sensibilidade |
| `city_col` | `character` | Nome da coluna de identificador municipal (padrão `"city"`) |
| `normalize` | `"minmax"` ou `"zscore"` | Método de normalização dos indicadores |
| `weights` | vetor nomeado | Pesos intra-pilar por nome de coluna; ausentes recebem peso 1 |
| `pillar_weights` | vetor nomeado `c(exposure, sensitivity, adaptive_capacity)` | Pesos inter-pilar; pilares ausentes recebem peso 0 automaticamente |
| `hot_percentile` / `cold_percentile` | numérico | Quantis para extração de RR dos ajustes DLNM |

**Retorno — objeto `climasus_vi`:**

- `$vi_table`: tibble ordenado por `vi_rank` (rank 1 = mais vulnerável), com colunas
  `vi_score` ∈ [0, 1], `exposure_score`, `sensitivity_score`,
  `adaptive_capacity_score`, `vi_rank`, `vi_percentile`.
- `$pillar_scores`: tibble longo com `city`, `pillar`, `score` (escore bruto antes
  da inversão de AC).
- `$normalized_indicators` / `$raw_indicators`: tibbles largos com prefixos `exp_`,
  `sen_`, `ac_`.
- `$weights`: lista com pesos efetivamente usados intra-pilar e inter-pilar.
- `$gini_coefficient`: Gini da distribuição do IVC.
- `$meta`: lista de parâmetros, contagens e timestamp.

**Métodos S3 disponíveis:** `print()`, `summary()`, `tidy()` (retorna tibble plano),
`coef()` (retorna vetor nomeado city → vi_score).

---

## `sus_mod_plot_vulnerability()` — Visualizações do IVC

**Assinatura completa:**

```{r assinatura-plot-vi}
sus_mod_plot_vulnerability(
  x,
  type        = c("ranking", "pillars", "lorenz"),
  output_type = c("plot", "table", "all"),
  interactive = FALSE,
  base_size   = 12L,
  save_plot   = NULL,
  lang        = c("pt", "en", "es"),
  verbose     = FALSE
)
```

**Tipos de gráfico (`type=`):**

| `type` | Descrição | Dado retornado em `"table"` |
|--------|-----------|----------------------------|
| `"ranking"` | Lollipop horizontal: IVC por cidade, mais vulnerável no topo | `$vi_table` |
| `"pillars"` | Barras empilhadas horizontais: contribuição de E / S / AC por cidade | `$pillar_scores` |
| `"lorenz"` | Curva de Lorenz da desigualdade do IVC com Gini anotado | `$vi_table` |

**Retorno:** `ggplot` (`output_type = "plot"`), tibble (`"table"`) ou lista nomeada
`$plot`, `$table`, `$data` (`"all"`). Com `interactive = TRUE`, retorna widget
`plotly` (requer pacote `plotly`).

---

## `sus_mod_swot()` — Síntese SWOT Climático-Saúde

**Assinatura completa:**

```{r assinatura-swot}
sus_mod_swot(
  vulnerability = NULL,
  af            = NULL,
  burden        = NULL,
  dlnm          = NULL,
  sensitivity   = NULL,
  score_type    = c("both", "numeric", "categorical"),
  breaks        = c(33, 66),
  labels        = NULL,
  city_col      = "city",
  lang          = c("pt", "en", "es"),
  verbose       = TRUE
)
```

**Indicadores por quadrante:**

| Quadrante | Fonte | Indicadores extraídos |
|-----------|-------|-----------------------|
| **S** Forças | `climasus_vi` | `adaptive_capacity_score` (alta capacidade = força) |
| **S** Forças | `climasus_af` | 100 − FA% total (baixa carga = força) |
| **S** Forças | `climasus_burden` | Posto invertido de carga |
| **W** Fraquezas | `climasus_vi` | `sensitivity_score` (alta sensibilidade = fraqueza) |
| **W** Fraquezas | `climasus_af` | FA% calor; FA% frio |
| **W** Fraquezas | `climasus_sensitivity` | Desigualdade de RR entre estratos |
| **O** Oportunidades | `climasus_vi` | 100 − percentil IVC (baixo percentil = janela); exposição atual invertida |
| **T** Ameaças | `climasus_vi` | `exposure_score`; `vi_score` |
| **T** Ameaças | `climasus_dlnm` | RR calor no P95 (escalonado 0–100) |
| **T** Ameaças | `climasus_burden` | Número Atribuível normalizado |
| **T** Ameaças | `climasus_sensitivity` | RR máximo entre estratos |

**Retorno — objeto `climasus_swot`:**

- `$scores`: tibble com uma linha por entidade; colunas `entity`, `S_score`,
  `W_score`, `O_score`, `T_score` (0–100) e, quando `score_type %in% c("categorical","both")`,
  `S_cat`, `W_cat`, `O_cat`, `T_cat`; contagens `n_S`, `n_W`, `n_O`, `n_T`.
- `$indicators`: tibble longo com uma linha por (entidade × quadrante × indicador):
  `entity`, `quadrant`, `ind_code`, `indicator`, `raw_value`, `norm_score`,
  `direction` (`"positive"` ou `"negative"`).
- `$meta`: lista com `n_entities`, `n_indicators`, `inputs_used`, `score_type`,
  `breaks`, `labels`, `lang`, `call_time`.

**Métodos S3:** `print()`, `summary()`, `tidy()` (retorna `$scores`).

---

## `sus_mod_plot_swot()` — Visualizações SWOT

**Assinatura completa:**

```{r assinatura-plot-swot}
sus_mod_plot_swot(
  x,
  type        = c("radar", "matrix", "bar"),
  output_type = c("plot", "table", "all"),
  interactive = FALSE,
  entities    = NULL,
  top_n       = 3L,
  base_size   = 12L,
  save_plot   = NULL,
  lang        = c("pt", "en", "es"),
  verbose     = FALSE
)
```

**Tipos de gráfico (`type=`):**

| `type` | Descrição | Uso recomendado |
|--------|-----------|-----------------|
| `"radar"` | Spider/radar dos quatro escores SWOT (0–100) por entidade, com polígonos sobrepostos para comparação multi-cidade | Comparação de perfis entre municípios |
| `"matrix"` | Quadro 2×2 clássico: escore numérico, categoria e bullets dos principais indicadores por quadrante. Exibe apenas uma entidade (a primeira da seleção `entities`) | Comunicação de risco de um único município |
| `"bar"` | Barras horizontais agrupadas dos quatro escores SWOT por entidade | Comparação rápida de todos os municípios |

**Argumento `top_n`** (apenas em `type = "matrix"`): número máximo de bullets de
indicadores exibidos por quadrante (padrão 3).

**Retorno:** `ggplot` ou `plotly` (`output_type = "plot"`), tibble (`"table"`) ou
lista `$plot`, `$table` (`"all"`).

---

# Fórmulas de referência

## Índice de Vulnerabilidade Composto (IPCC)

A fórmula central combina os três pilares com inversão de Capacidade Adaptativa:

$$
VI_i = \frac{w_E \cdot E_i + w_S \cdot S_i + w_{AC} \cdot (1 - AC_i)}{w_E + w_S + w_{AC}}
$$

onde cada pilar $P_i$ é a média ponderada dos indicadores normalizados:

$$
P_i = \frac{\sum_j \omega_j \tilde{x}_{ij}}{\sum_j \omega_j}
$$

Indicadores faltantes são excluídos e os pesos remanescentes são renormalizados,
preservando parcialmente municípios com dados incompletos.

## Normalização min-max

$$
\tilde{x}_{ij} = \frac{x_{ij} - \min_j(x_{ij})}{\max_j(x_{ij}) - \min_j(x_{ij})}
$$

Quando $\max_j - \min_j \approx 0$ (variável constante), o valor é fixado em 0,5
(implementação em `.vi_minmax_col()`).

## Coeficiente de Gini

Dado o vetor $\mathbf{v}$ de escores $VI_i$ ordenados de forma crescente:

$$
G = \frac{2 \sum_{i=1}^{n} i \cdot v_i}{n \sum_{i=1}^{n} v_i} - \frac{n+1}{n}
$$

O Gini é reportado em `$gini_coefficient` e anotado nos gráficos de `type = "ranking"`
e `type = "lorenz"`.

---

# Resultados ilustrados

## Ranking de vulnerabilidade

O gráfico lollipop ordena os municípios do mais (topo) ao menos vulnerável,
com o escore IVC no eixo horizontal. O Coeficiente de Gini no subtítulo quantifica
a desigualdade territorial da vulnerabilidade.

```{r fig-ranking, echo=FALSE, eval=TRUE}
fig_ou_nota(.fig("modvi_ranking"),
            paste("Ranking de vulnerabilidade —", .nota_gerar))
```

**Figura 1.** Ranking de vulnerabilidade climático-sanitária dos municípios da RMSP.
Escores min-max no eixo x; município no topo = mais vulnerável (IVC mais alto).
Gini indica a concentração do risco entre os municípios.

---

## Decomposição dos pilares IPCC

As barras empilhadas permitem identificar qual pilar domina a vulnerabilidade de
cada município: Exposição (vermelho), Sensibilidade (azul) ou Capacidade Adaptativa
(verde). Municípios com pilares equilibrados indicam multifatoriedade do risco.

```{r fig-pillars, echo=FALSE, eval=TRUE}
fig_ou_nota(.fig("modvi_pillars"),
            paste("Decomposição dos pilares IPCC —", .nota_gerar))
```

**Figura 2.** Decomposição dos escores dos três pilares IPCC por município, ordenados
pelo IVC total (mais vulnerável no topo).

---

## Curva de Lorenz da vulnerabilidade

A curva de Lorenz acumula a proporção do IVC total (eixo y) em função da proporção
de municípios (eixo x), do menos para o mais vulnerável. Quanto mais afastada da
diagonal (igualdade perfeita), maior a concentração do risco em poucos municípios.

```{r fig-lorenz, echo=FALSE, eval=TRUE}
fig_ou_nota(.fig("modvi_lorenz"),
            paste("Curva de Lorenz da vulnerabilidade —", .nota_gerar))
```

**Figura 3.** Curva de Lorenz do Índice de Vulnerabilidade Composto na RMSP. A área
sombreada entre a curva e a diagonal de igualdade perfeita (tracejada) é proporcional
ao Coeficiente de Gini anotado no gráfico.

---

## Tabela de escores de vulnerabilidade

```{r tbl-vi, echo=FALSE, eval=TRUE}
tbl_ou_nota(.tbl("modvi_vi_table"),
            paste("Tabela de escores —", .nota_gerar),
            caption = "Tabela 1. Escores de vulnerabilidade por município (top 10, ordem decrescente de vulnerabilidade).")
```

---

## Perfil SWOT — Radar

O radar mostra os quatro escores SWOT (0–100) de todos os municípios simultaneamente.
Polígonos maiores (especialmente em W e T) sinalizam maior fragilidade; polígonos
amplos em S e O indicam ativos protetores e oportunidades de intervenção.

```{r fig-radar, echo=FALSE, eval=TRUE}
fig_ou_nota(.fig("modswot_radar"),
            paste("Radar SWOT —", .nota_gerar))
```

**Figura 4.** Perfil SWOT por município da RMSP. Eixos: Forças (topo), Oportunidades
(direita), Ameaças (base), Fraquezas (esquerda). Escala 0–100.

---

## Quadro SWOT 2×2 — Município mais vulnerável

O quadro 2×2 clássico exibe, para o município com maior IVC, o escore numérico
e a categoria de cada quadrante, acompanhados dos principais indicadores
(com escore normalizado) que mais contribuíram para cada quadrante.

```{r fig-matrix, echo=FALSE, eval=TRUE}
fig_ou_nota(.fig("modswot_matrix"),
            paste("Matriz SWOT —", .nota_gerar))
```

**Figura 5.** Quadro SWOT 2×2 para o município mais vulnerável da RMSP.
Formato ideal para comunicação de risco a gestores municipais.

---

## Escores SWOT — Barras comparativas

```{r fig-bar, echo=FALSE, eval=TRUE}
fig_ou_nota(.fig("modswot_bar"),
            paste("Barras SWOT —", .nota_gerar))
```

**Figura 6.** Escores SWOT agrupados por município. Permite comparar simultaneamente
Forças, Fraquezas, Oportunidades e Ameaças entre todos os municípios da RMSP.

---

## Tabela de escores SWOT

```{r tbl-swot, echo=FALSE, eval=TRUE}
tbl_ou_nota(.tbl("modswot_scores"),
            paste("Tabela SWOT —", .nota_gerar),
            caption = "Tabela 2. Escores e categorias SWOT por município da RMSP.")
```

---

# Referências

Andrews, K. (1971). *The Concept of Corporate Strategy*. Dow Jones-Irwin.

Benmarhnia, T., Deguen, S., Kaufman, J. S., & Smargiassi, A. (2015).
Vulnerability to heat-related mortality: a systematic review, meta-analysis,
and meta-regression analysis. *Epidemiology*, 26(6), 781–793.
<https://doi.org/10.1097/EDE.0000000000000375>

Confalonieri, U., Marinho, D., Dias, H., & Malheiros, T. (2009).
O índice de vulnerabilidade aos riscos climáticos do Brasil.
*Parcerias Estratégicas*, 27, 161–172.

Cutter, S. L., Boruff, B. J., & Shirley, W. L. (2003).
Social vulnerability to environmental hazards.
*Social Science & Medicine*, 56(11), 2301–2322.
<https://doi.org/10.1016/S0277-9536(02)00605-X>

Gasparrini, A., & Armstrong, B. (2013).
Attributable risk from distributed lag models.
*BMC Medical Research Methodology*, 13, 3.
<https://doi.org/10.1186/1471-2288-13-3>

Gasparrini, A., et al. (2017).
Projections of temperature-related excess mortality under climate change scenarios.
*The Lancet Planetary Health*, 1(9), e360–e367.
<https://doi.org/10.1016/S2542-5196(17)30156-0>

IPCC. (2014). *Fifth Assessment Report — Working Group II: Impacts, Adaptation and
Vulnerability*. Part A: Global and Sectoral Aspects. Chapter 19: Emergent Risks
and Key Vulnerabilities. Cambridge University Press.
<https://doi.org/10.1017/CBO9781107415379>

IPCC. (2022). *Sixth Assessment Report — Working Group II: Impacts, Adaptation and
Vulnerability*. Chapter 16: Key Risks across Sectors and Regions.
Cambridge University Press.
<https://doi.org/10.1017/9781009325844>

Marengo, J. A., et al. (2022).
Vulnerability to climate change in Brazil: current status and future scenarios.
*International Journal of Climate Change Strategies and Management*, 14(2), 133–149.

Turner, B. L., et al. (2003).
A framework for vulnerability analysis in sustainability science.
*PNAS*, 100(14), 8074–8079.
<https://doi.org/10.1073/pnas.1231335100>

---

# Navegação

> **Fim da seção de Modelagem.** Este é o último módulo da série de Modelagem do
> `climasus4r`. Os resultados produzidos aqui (`mod_vi.rds`) podem ser carregados
> em relatórios finais e comunicação de risco para gestores e tomadores de decisão.

| | |
|---:|:---|
| Módulo anterior | [Modelagem 07: Bayes Espacial e Espaço-Temporal](mod-07-bayes.html) |
| Hub de tutoriais | [Índice de Tutoriais](tutorials.html) |

> **Como reproduzir as figuras.** Rode uma única vez, a partir da raiz do pacote:
> `Rscript scripts/modelagem_08_vulnerabilidade_swot.R`. O script salva as figuras
> em `vignettes-pt/figuras/` (prefixos `modvi_` e `modswot_`), as tabelas em
> `vignettes-pt/dados/` e o objeto de vulnerabilidade encadeado (`mod_vi.rds`).
