---
title: "Modelagem 1: DLNM — Modelo de Defasagem Distribuída Não-Linear"
author: "Equipe climasus4r"
date: "`r format(Sys.Date(), '%d/%m/%Y')`"
output:
  html_document:
    css: _tutorial-style.css
    toc: true
    toc_float: true
    number_sections: false
---

```{r setup, include=FALSE}
# ATENÇÃO — estratégia de pré-renderização.
# Este tutorial NÃO ajusta modelos durante a renderização. Todas as figuras e
# tabelas foram geradas UMA vez pelo script scripts/modelagem_01_dlnm.R e
# são apenas carregadas aqui (PNG via include_graphics; RDS via readRDS).
# Por isso, os chunks de ensino abaixo usam eval = FALSE: o código é mostrado,
# mas não é executado no momento do knit.
knitr::opts_chunk$set(echo = TRUE, eval = FALSE, message = FALSE, warning = FALSE)

# Helpers para exibir artefatos de forma robusta: se o arquivo ainda não foi
# gerado (script de geração não executado), mostram uma nota em vez de quebrar
# o knit. Assim a vignette renderiza a qualquer momento.
fig_ou_nota <- function(path, nota) {
  if (file.exists(path)) knitr::include_graphics(path)
  else knitr::asis_output(paste0("> *", nota, "*"))
}
tbl_ou_nota <- function(path, nota, caption = NULL) {
  if (file.exists(path)) knitr::kable(readRDS(path), caption = caption)
  else knitr::asis_output(paste0("> *", nota, "*"))
}
.nota_gerar <- "Artefato indisponível — rode `Rscript scripts/modelagem_01_dlnm.R` (a partir da raiz do pacote) para gerá-lo."
```

# Objetivo

Ao final deste tutorial você será capaz de **ajustar um DLNM
(Distributed Lag Non-linear Model)** para quantificar a relação entre
temperatura e mortalidade diária, interpretar a **curva
exposição-resposta cumulativa**, a **curva lag-resposta** e a **superfície
bidimensional** exposição × lag, e conhecer todas as visualizações
disponíveis em `sus_mod_plot_dlnm()`.

O DLNM é a **pedra angular do chapéu bioestatístico** do `climasus4r`.
Ele conecta a série diária de saúde (produzida nos Tutoriais 1–4) à
exposição climática alinhada (Tutoriais 7–8) e produz estimativas de
risco relativo prontas para quantificação de carga atribuível (Tutorial
de Modelagem 2), meta-análise multi-cidade (Tutorial de Modelagem 5) e
análise de vulnerabilidade (Tutorial de Modelagem 9).

# Contexto científico

A epidemiologia ambiental moderna reconhece que a associação entre
temperatura e mortalidade é **não-linear** e **defasada no tempo**. O
calor extremo mata nos primeiros 1–2 dias (efeito agudo); o frio mata ao
longo de 1 a 3 semanas (efeito tardio e cumulativo). Modelar apenas a
temperatura do mesmo dia subestima sistematicamente o risco do frio e
pode mascarar o pico de mortalidade no inverno subtropical.

**Gasparrini, Armstrong & Kenward (2010)** propuseram o DLNM para
resolver esse problema com uma *cross-basis*: o produto externo de duas
bases de splines — uma na dimensão da **exposição** (captura a forma
U/J: risco sobe no frio e no calor) e outra na dimensão do **lag**
(captura como o efeito se distribui pelos dias seguintes). A
implementação em R é o pacote `dlnm` (**Gasparrini, 2011**), sobre o
qual o `climasus4r` constrói `sus_mod_dlnm()`.

O ajuste segue as boas práticas de regressão de séries temporais em
epidemiologia ambiental sistematizadas por **Bhaskaran et al. (2013)**:
modelo log-linear quasi-Poisson, controle de tendência de longo prazo e
sazonalidade por spline natural do tempo, e risco relativo centrado na
mediana da exposição como valor de referência (**Armstrong, 2006**).

As fórmulas detalhadas da *crossbasis* e do RR cumulativo são
apresentadas na seção **Fórmulas** abaixo.

> **Caso condutor.** Investigamos a **temperatura e os desfechos de
> saúde em idosos (60+) na Região Metropolitana de São Paulo,
> 2014–2019** (doenças respiratórias J00–J99). Juntamos a **série
> diária de óbitos** (`dados/caso_serie.rds`, Tutorial 4) com a
> **temperatura da estação INMET A701** (`dados/caso_clima_estacao.rds`,
> Tutorial 7), construímos a estrutura de lags distribuídos e ajustamos
> o DLNM quasi-Poisson para estimar a curva exposição-resposta e o lag
> de pico.

# Fórmulas

O DLNM modela o número esperado de eventos $Y_t$ na data $t$ como:

$$
\log\{E(Y_t)\} = \alpha
  + \sum_{\ell=0}^{L} s(x_{t-\ell},\, \ell;\,\boldsymbol{\beta})
  + \mathrm{ns}(t)
  + \gamma\,\mathrm{DOW}_t
$$

onde $s(x_{t-\ell}, \ell;\,\boldsymbol{\beta})$ é a função
*cross-basis* — produto externo de uma base de spline sobre a
**exposição** $x_{t-\ell}$ (temperatura no lag $\ell$) e de uma base
de spline sobre o **lag** $\ell \in \{0, \ldots, L\}$, com vetor de
coeficientes $\boldsymbol{\beta}$; $\mathrm{ns}(t)$ é um spline
natural do tempo para controlar sazonalidade e tendência de longo
prazo; e $\gamma\,\mathrm{DOW}_t$ controla o efeito do dia da semana.

O **efeito cumulativo** da exposição $x$ relativamente ao valor de
referência $x_0$ (mediana de lag-0) é:

$$
RR_{\text{cum}}(x) = \exp\!\left\{
  \sum_{\ell=0}^{L} \bigl[s(x,\, \ell;\,\boldsymbol{\hat\beta})
    - s(x_0,\, \ell;\,\boldsymbol{\hat\beta})\bigr]
\right\}
$$

**Parâmetros-chave implementados por `sus_mod_dlnm()`:**

| Parâmetro | Notação | Controlado por |
|-----------|---------|---------------|
| Base da exposição | $s(\cdot; \boldsymbol{\beta})$ sobre $x$ | `argvar` |
| Base do lag | $s(\cdot; \boldsymbol{\beta})$ sobre $\ell$ | `arglag` |
| Janela de lag | $L$ | `lag_max` |
| gl sazonalidade | gl de $\mathrm{ns}(t)$ | `dof_per_year` |
| Valor de referência | $x_0$ | `ref_value` |

# Dados utilizados

| Entrada | Origem | Conteúdo | Papel |
|---------|--------|----------|-------|
| `dados/caso_serie.rds` | Tutorial 4 | Série diária de óbitos (idosos 60+) | Desfecho `n_obitos` |
| `dados/caso_clima_estacao.rds` | Tutorial 7 | Temperatura diária da estação A701 | Exposição `tair_dry_bulb_c` |

As duas séries são unidas por **data**. A exposição é então expandida
em 22 colunas de **lag distribuído**
(`tair_dry_bulb_c_lag0`, …, `tair_dry_bulb_c_lag21`), estrutura que em
fluxo real é produzida por
`sus_climate_aggregate(temporal_strategy = "distributed_lag", lag_days = 21)`.
O script protege cada etapa com `file.exists()` e, se as entradas
faltarem, gera uma **série sintética mínima realista** (com sinal de
temperatura-mortalidade em V) para que o código rode mesmo sem o
pipeline completo.

# Pipeline completo

Os blocos abaixo reproduzem exatamente o que
`scripts/modelagem_01_dlnm.R` executa.

```{r carregar}
library(climasus4r)
```

## Bloco 0 — Carregar as entradas encadeadas

```{r bloco0-carregar}
# Caminhos das entradas encadeadas
path_saude <- file.path("vignettes-pt", "dados", "caso_serie.rds")
path_clima <- file.path("vignettes-pt", "dados", "caso_clima_estacao.rds")

# Série diária de saúde
saude_diaria <- NULL
if (file.exists(path_saude)) {
  caso_serie   <- readRDS(path_saude)
  saude_df     <- dplyr::as_tibble(caso_serie)
  saude_diaria <- saude_df |>
    dplyr::summarise(n_obitos = sum(n_obitos, na.rm = TRUE), .by = date) |>
    dplyr::arrange(date)
}

# Série diária de temperatura
clima_diario <- NULL
if (file.exists(path_clima)) {
  caso_clima   <- readRDS(path_clima)
  clima_diario <- caso_clima$clima_diario |>
    dplyr::transmute(date = as.Date(date), tair_dry_bulb_c) |>
    dplyr::arrange(date)
}

# Fallback sintético realista (série em V, 6 anos)
if (is.null(clima_diario) || is.null(saude_diaria)) {
  # ... veja scripts/modelagem_01_dlnm.R para a implementação completa
}

# Juntar por data
serie <- dplyr::inner_join(saude_diaria, clima_diario, by = "date") |>
  dplyr::arrange(date) |>
  tidyr::drop_na(n_obitos, tair_dry_bulb_c)
```

## Bloco 1 — Construir a estrutura de lags distribuídos

Em fluxo completo do `climasus4r`, as colunas `_lagN` são produzidas por
`sus_climate_aggregate(temporal_strategy = "distributed_lag", lag_days = 21)`.
Aqui, com a série já alinhada por data, geramos os lags diretamente:

```{r bloco1-lags}
VAR_TEMP <- "tair_dry_bulb_c"
LAG_MAX  <- 21L

df_lags <- serie
for (k in 0:LAG_MAX) {
  df_lags[[paste0(VAR_TEMP, "_lag", k)]] <- dplyr::lag(serie$tair_dry_bulb_c, n = k)
}

# Seleciona apenas: date, desfecho, colunas de lag
df_lags <- df_lags |>
  dplyr::select(
    date, n_obitos,
    dplyr::all_of(paste0(VAR_TEMP, "_lag", 0:LAG_MAX))
  )

# Promove a climasus_df com stage = "climate", type = "distributed_lag"
df_dl <- dplyr::as_tibble(df_lags)
attr(df_dl, "sus_meta") <- list(
  system  = "SIM",
  stage   = "climate",
  type    = "distributed_lag",
  backend = "tibble",
  history = "[derivado] serie diaria -> lags distribuidos tair_dry_bulb_c"
)
class(df_dl) <- c("climasus_df", class(df_dl))
```

## Bloco 2 — `sus_mod_dlnm()`: ajuste do DLNM quasi-Poisson

```{r bloco2-dlnm}
fit <- sus_mod_dlnm(
  df           = df_dl,
  outcome_col  = "n_obitos",
  climate_col  = "tair_dry_bulb_c",
  lag_max      = 21L,
  covariates   = NULL,                       # confundidores adicionais (opcional)
  argvar       = list(fun = "ns", df = 4),   # spline natural, 4 gl exposição
  arglag       = list(fun = "ns", df = 3),   # spline natural, 3 gl lag
  family       = "quasipoisson",             # robusto à superdispersão
  ns_df        = NULL,                       # calculado automaticamente via dof_per_year
  dof_per_year = 4L,                         # gl/ano para sazonalidade (use 6 para Brasil subtropical)
  ref_value    = NULL,                       # mediana de lag-0 = valor de referência
  pred_at      = c(0.25, 0.50, 0.75, 0.90, 0.95, 0.99),
  alpha        = 0.05,
  lang         = "pt",
  verbose      = TRUE
)

# Inspecionar o resultado
print(fit)
fit$exposure_response   # RR cumulativo nos percentis pred_at
fit$lag_response        # RR por lag no percentil 75
fit$diagnostics         # razão de dispersão, Ljung-Box, AIC
```

## Bloco 3 — `sus_mod_plot_dlnm()`: todas as visualizações

```{r bloco3-plots}
# overall: curva exposição-resposta cumulativa (painel principal + histograma)
sus_mod_plot_dlnm(fit, type = "overall", lang = "pt")

# lag: curva lag-resposta no percentil 75 (RR específico e cumulativo)
sus_mod_plot_dlnm(fit, type = "lag", lang = "pt")

# surface: superfície 3-D bidimensional exposição × lag
# (interactive = FALSE usa contorno estático como fallback)
sus_mod_plot_dlnm(fit, type = "surface", interactive = FALSE, lang = "pt")

# contour: mapa de contorno 2-D log(RR) para publicação
sus_mod_plot_dlnm(fit, type = "contour", lang = "pt")

# slice: curvas de resposta por lag específico (valores > lag_max são descartados)
sus_mod_plot_dlnm(fit, type = "slice",
                  lags_at = c(0L, 3L, 7L, 14L, 21L), lang = "pt")

# distribution: histograma/densidade da exposição com percentis-chave
sus_mod_plot_dlnm(fit, type = "distribution", lang = "pt")

# series: série temporal desfecho (barras) + exposição lag-0 (eixo dual)
sus_mod_plot_dlnm(fit, type = "series", lang = "pt")

# output_type = "all": retorna lista nomeada $plot, $table, $data
out <- sus_mod_plot_dlnm(fit, type = "overall",
                         output_type = "all", lang = "pt")
out$table   # lista de 3 gt_tbl: especificação, curva RR, diagnósticos
out$data    # lista: $exposure_response, $lag_response, $data_daily, $diagnostics
```

## Bloco 4 — Salvar o fit para reuso (M2 e M8)

```{r bloco4-salvar}
# O objeto climasus_dlnm é salvo para alimentar
# Tutorial M2 (fração atribuível) e M8 (meta-análise multi-cidade).
# save_tbl() (definida em scripts/_setup_tutoriais.R) persiste em
# vignettes-pt/dados/mod_dlnm_fit.rds; o script também copia para
# dados/mod_dlnm_fit.rds (raiz do pacote) para encadeamento com M2 e M8.
save_tbl(fit, "mod_dlnm_fit")
saveRDS(fit, file.path("dados", "mod_dlnm_fit.rds"))
```

# Características das funções

## `sus_mod_dlnm()`

Ajusta um DLNM a partir de um `climasus_df` no estágio `"climate"` /
tipo `"distributed_lag"`, produzido por
`sus_climate_aggregate(temporal_strategy = "distributed_lag")`.
Constrói a *crossbasis*, ajusta um GLM e pré-computa a `crosspred`
numa grade de 100 pontos entre o 1° e o 99° percentil da exposição.

| Argumento | Padrão | Descrição |
|-----------|--------|-----------|
| `df` | — | `climasus_df` com `date`, desfecho e colunas `{var}_lagN` |
| `outcome_col` | `"n_obitos"` | Nome da coluna de contagem diária do desfecho |
| `climate_col` | `NULL` | Base do nome da exposição (sem `_lagN`); autodetecta por prioridade se `NULL` |
| `lag_max` | `NULL` | Lag máximo; autodetecta do maior `N` nas colunas `_lagN` |
| `covariates` | `NULL` | Confundidores adicionais a incluir linearmente no GLM |
| `argvar` | `list(fun="ns", df=4)` | Base da dimensão de exposição da *crossbasis* |
| `arglag` | `list(fun="ns", df=3)` | Base da dimensão de lag da *crossbasis* |
| `family` | `"quasipoisson"` | Família GLM; `"negbin"` é redirecionada para `"quasipoisson"` |
| `ns_df` | `NULL` | gl para o spline temporal; `NULL` usa `dof_per_year × n_anos` |
| `dof_per_year` | `4L` | gl por ano para sazonalidade (recomendado 6 no Brasil subtropical) |
| `ref_value` | `NULL` | Valor de referência (RR = 1); `NULL` usa a mediana de lag-0 |
| `pred_at` | `c(.25,.5,.75,.9,.95,.99)` | Quantis para relatar na tabela `$exposure_response` |
| `alpha` | `0.05` | Nível do IC (padrão: 95% CI) |
| `lang` | `"pt"` | Idioma das mensagens: `"pt"`, `"en"`, `"es"` |

**Retorno — objeto `climasus_dlnm` (lista S3):**

| Componente | Conteúdo |
|------------|----------|
| `$model` | Objeto `glm` ajustado (compatível com `dlnm::crosspred()`) |
| `$crossbasis` | Objeto `dlnm::crossbasis` (base exposição × lag) |
| `$pred` | Objeto `dlnm::crosspred` — `allRRfit/low/high` (efeito geral) e `matRRfit/low/high` (lag-específico) |
| `$exposure_response` | Tibble: `pct`, `exposure`, `rr`, `lo`, `hi` nos percentis `pred_at` |
| `$lag_response` | Tibble: `lag`, `rr`, `lo`, `hi`, `rr_cum` — RR por lag no P75 |
| `$models` | Tibble resumo de 1 linha: `variable`, `n`, `family`, `lag_max`, `rr`, `lo`, `hi`, `lag_peak`, `disp_ratio`, `aic_poisson` |
| `$data_daily` | Tibble agregada por data (desfecho somado; clima em média) usada no ajuste |
| `$diagnostics` | Lista: `disp_ratio`, `disp_category`, `autocorr_pval`, `has_autocorr`, `aic_poisson`, `deviance`, `df_residual` |
| `$meta` | Lista com todos os parâmetros do ajuste + histórico `sus_meta` |

**Seleção da base (`argvar` / `arglag`):**

| `argvar` | Quando usar |
|----------|-------------|
| `list(fun="ns", df=3)` | Não-linearidade suave; conservador |
| `list(fun="ns", df=4)` | Curva em U/J (calor + frio, **padrão**) |
| `list(fun="ns", df=5)` | Dose-resposta complexa; grandes N |
| `list(fun="lin")` | Teste de hipótese linear |

| `arglag` | Quando usar |
|----------|-------------|
| `list(fun="ns", df=3)` | Decaimento suave; mortalidade por temperatura (**padrão**) |
| `list(fun="ns", df=4)` | Lag bimodal; efeito do frio |
| `list(fun="poly", df=2)` | Conservador; amostras pequenas |

**Controle de sazonalidade (`dof_per_year`):**

- `4` gl/ano: séries de 1–2 anos; sazonalidade anual
- `6` gl/ano: Brasil subtropical; sazonalidade mais pronunciada
- `8` gl/ano: arboviroses; variação sub-sazonal

**Métodos S3 disponíveis:** `print()`, `summary()`, `coef()`, `tidy()`
(retorna um tibble de uma linha compatível com `dplyr::bind_rows()`).

---

## `sus_mod_plot_dlnm()`

Produz visualizações científicas e tabelas estatísticas a partir de um
objeto `climasus_dlnm`. Implementa todos os sete tipos de visualização
padrão em epidemiologia de DLNM.

| Argumento | Padrão | Descrição |
|-----------|--------|-----------|
| `fit` | — | Objeto `climasus_dlnm` de `sus_mod_dlnm()` |
| `type` | `"overall"` | Tipo de visualização (ver tabela abaixo) |
| `output_type` | `"plot"` | `"plot"` → ggplot2/plotly; `"table"` → gt; `"all"` → lista `$plot, $table, $data` |
| `exposure_at` | `NULL` | Exposição focal para o gráfico `"lag"` (padrão: P75) |
| `lags_at` | `c(0,3,7,14,21)` | Lags exibidos no tipo `"slice"` (recortados em `lag_max`) |
| `pred_at` | `c(.05,.10,.25,.50,.75,.90,.95,.99)` | Quantis na tabela estatística |
| `interactive` | `FALSE` | `TRUE` → `plotly::ggplotly()` / superfície 3-D plotly |
| `color_palette` | `"npg"` | Paleta `ggsci` (outras: `"lancet"`, `"jama"`, `"nejm"`) |
| `lang` | `"pt"` | Idioma dos rótulos: `"pt"`, `"en"`, `"es"` |

### Tipos de visualização (`type =`)

| `type` | O que mostra | Referência |
|--------|-------------|------------|
| `"overall"` | Curva exposição-resposta cumulativa (RR + IC 95%) com histograma da exposição no painel inferior | Gasparrini et al. (2010) |
| `"lag"` | RR lag-específico e cumulativo em um dado nível de exposição (padrão P75) | Gasparrini et al. (2010) |
| `"surface"` | Superfície 3-D bidimensional exposição × lag (`interactive = TRUE` → plotly 3-D; estático → contorno) | Gasparrini (2011) |
| `"contour"` | Mapa de contorno 2-D (log(RR), escala divergente) para publicação | Gasparrini et al. (2014) |
| `"slice"` | Curvas de resposta para lags específicos sobrepostas (perfis dose-resposta por tempo de lag) | Armstrong (2006) |
| `"distribution"` | Histograma + kernel density da exposição com marcadores nos percentis-chave | Bhaskaran et al. (2013) |
| `"series"` | Série temporal diária do desfecho (barras) e exposição (linha, eixo dual) | Bhaskaran et al. (2013) |

**Retorno (`output_type`):**

- `"plot"` → objeto `ggplot` ou `plotly`
- `"table"` → lista de `gt_tbl` (ou tibble se `gt` indisponível) com
  3 seções: (1) especificação do modelo, (2) curva RR nos percentis,
  (3) diagnósticos do modelo
- `"all"` → lista nomeada `$plot`, `$table`, `$data` (contendo
  `$exposure_response`, `$lag_response`, `$data_daily`, `$diagnostics`)

# Resultados ilustrados

## Série temporal: desfecho e exposição

```{r fig-series, eval=TRUE, echo=FALSE}
fig_ou_nota("figuras/moddlnm_series.png", .nota_gerar)
```

**Figura 1.** Série temporal diária de óbitos de idosos (barras verdes)
e temperatura média (linha laranja, eixo secundário escalado), RMSP
2014–2019. O padrão sazonal é visível: picos de mortalidade coincidem
com o inverno subtropical (junho–agosto), quando as temperaturas
mínimas diárias caem abaixo do limiar de conforto térmico. A exposição
ao calor extremo (verao austral, dezembro–fevereiro) produz um efeito
mais agudo.

## Distribuição da temperatura

```{r fig-dist, eval=TRUE, echo=FALSE}
fig_ou_nota("figuras/moddlnm_distribution.png", .nota_gerar)
```

**Figura 2.** Distribuição da temperatura diária (lag 0) com percentis-
chave marcados (P10, P25, P50 — referência, P75, P90, P99). A mediana
é o valor de referência (RR = 1) do DLNM. A faixa P25–P75 representa
as condições térmicas "habituais"; valores acima do P90 e abaixo do P10
definem os limiares de calor e frio extremos.

## Curva exposição-resposta cumulativa (`type = "overall"`)

```{r fig-overall, eval=TRUE, echo=FALSE}
fig_ou_nota("figuras/moddlnm_overall.png", .nota_gerar)
```

**Figura 3.** Curva exposição-resposta cumulativa (RR e IC 95% pelo
método delta). O padrão em V é característico da associação
temperatura-mortalidade no Brasil subtropical: risco elevado no frio
moderado (efeito tardio e acumulado) e, em menor magnitude, no calor
extremo (efeito agudo). A linha tracejada horizontal marca RR = 1;
a linha pontilhada vertical marca a mediana da exposição (valor de
referência). Os pontos coloridos indicam os quantis reportados na Tabela 1.

## Curva lag-resposta (`type = "lag"`)

```{r fig-lag, eval=TRUE, echo=FALSE}
fig_ou_nota("figuras/moddlnm_lag.png", .nota_gerar)
```

**Figura 4.** Curva lag-resposta para o 75° percentil da exposição. A
linha sólida mostra o RR lag-específico (efeito em cada dia isolado); a
linha tracejada mostra o RR cumulativo acumulado até aquele lag. O **lag
de pico** — dia em que o efeito lag-específico é máximo — é reportado
nos diagnósticos do modelo.

## Mapa de contorno (`type = "contour"`)

```{r fig-contour, eval=TRUE, echo=FALSE}
fig_ou_nota("figuras/moddlnm_contour.png", .nota_gerar)
```

**Figura 5.** Mapa de contorno do log(RR) em função da temperatura
(eixo y) e do dia de lag (eixo x). Cores quentes (laranja/vermelho)
indicam excesso de risco; cores frias (verde) indicam risco reduzido
em relação à mediana. O mapa evidencia simultaneamente a **forma**
(não-linearidade em relação à temperatura) e a **distribuição temporal**
(como o efeito se prolonga pelos lags). Isolinhas brancas marcam os
níveis ±0,1 e ±0,2 de log(RR).

## Curvas por lag específico (`type = "slice"`)

```{r fig-slice, eval=TRUE, echo=FALSE}
fig_ou_nota("figuras/moddlnm_slice.png", .nota_gerar)
```

**Figura 6.** Curvas de exposição-resposta para lags selecionados
(0, 3, 7, 14 e 21 dias). Cada curva mostra como o perfil dose-resposta
muda ao longo do tempo. O efeito do calor extremo é mais pronunciado no
lag 0–3 (resposta aguda); o efeito do frio moderado persiste até o lag
14–21 (resposta tardia e distribuída).

## Resumo estatístico do modelo

```{r tbl-resumo, eval=TRUE, echo=FALSE}
tbl_ou_nota("dados/moddlnm_resumo.rds", .nota_gerar,
            caption = "Tabela 1. Especificação e diagnósticos do DLNM ajustado.")
```

```{r tbl-expo, eval=TRUE, echo=FALSE}
tbl_ou_nota("dados/moddlnm_expo_resp.rds", .nota_gerar,
            caption = "Tabela 2. Curva exposição-resposta: RR cumulativo nos percentis da temperatura.")
```

**Tabela 2.** Risco Relativo cumulativo (IC 95%) para cada percentil da
distribuição de temperatura, relativamente à mediana (RR = 1). Valores
acima de 1,00 indicam excesso de risco; valores abaixo de 1,00 indicam
proteção relativa. Percentis acima do P90 e abaixo do P10 indicam
exposições extremas.

# Interpretação e boas práticas

**Razão de dispersão ($\hat\phi$).** O quasi-Poisson é recomendado
quando $\hat\phi > 1{,}5$ (Armstrong, 2006). A razão de dispersão é
reportada em `fit$diagnostics$disp_ratio`; categoria `"adequate"` indica
$\hat\phi < 1{,}5$.

**Autocorrelação residual.** O teste de Ljung-Box (10 lags dos resíduos
de desvio) detecta autocorrelação remanescente após o controle de
sazonalidade. Se positivo (`has_autocorr = TRUE`), aumente
`dof_per_year` ou acrescente `covariates = "dow"` (dia da semana)
(Bhaskaran et al., 2013).

**Graus de liberdade do spline temporal.** A regra geral é
`dof_per_year = 4` para 1–2 anos de dados e `dof_per_year = 6` para o
Brasil subtropical (sazonalidade mais acentuada). Para arboviroses
com picos sub-sazonais, `dof_per_year = 8`. Visualize o resíduo
sazonal com `fit$data_daily` para verificar o ajuste.

**Valor de referência.** O padrão é a mediana da exposição de lag-0.
Em estudos comparativos multi-cidade, use um valor fixo comum
(`ref_value = 20.0`) para garantir comparabilidade nas curvas
exposição-resposta.

**Encadeamento.** O objeto `mod_dlnm_fit.rds` (componente `climasus_dlnm`)
é a **entrada** dos tutoriais:

- **M2 (Fração Atribuível):** `sus_mod_af(fit = fit, ...)`
- **M5 (Meta-análise):** `sus_mod_pool(fits = list(rmsp = fit, ...), ...)`
- **M8 (Bayes Espaço-Tempo):** modelo com offset baseado no RR estimado

# Referências

- Armstrong, B. (2006). Models for the relationship between ambient
  temperature and daily deaths. *Epidemiology*, 17(6), 624–631.
  <https://doi.org/10.1097/01.ede.0000239732.50999.58>

- Bhaskaran, K., Gasparrini, A., Hajat, S., Smeeth, L., & Armstrong, B.
  (2013). Time series regression studies in environmental epidemiology.
  *International Journal of Epidemiology*, 42(4), 1187–1195.
  <https://doi.org/10.1093/ije/dyt092>

- Gasparrini, A., Armstrong, B., & Kenward, M. G. (2010). Distributed
  lag non-linear models. *Statistics in Medicine*, 29(21), 2224–2234.
  <https://doi.org/10.1002/sim.3940>

- Gasparrini, A. (2011). Distributed lag linear and non-linear models in
  R: the package dlnm. *Journal of Statistical Software*, 43(8), 1–20.
  <https://doi.org/10.18637/jss.v043.i08>

- Gasparrini, A., Armstrong, B., & Kenward, M. G. (2014). Reducing and
  meta-analysing estimates from distributed lag non-linear models.
  *BMC Medical Research Methodology*, 14, 70.
  <https://doi.org/10.1186/1471-2288-14-70>

- Saldanha, R. F., Bastos, R. R., & Barcellos, C. (2019). Microdatasus:
  pacote para download e pré-processamento de microdados do DATASUS.
  *Cadernos de Saúde Pública*, 35(9), e00032419.

---

# Navegação

- [Voltar ao hub de tutoriais](tutorials.html)
- **Próximo:** [Modelagem 2 — Fração e Número Atribuível](mod-02-atribuivel.html)

> **Como reproduzir as figuras.** Rode uma única vez, a partir da raiz
> do pacote:
> `Rscript scripts/modelagem_01_dlnm.R`
> O script salva as figuras em `vignettes-pt/figuras/` (prefixo
> `moddlnm_`), as tabelas em `vignettes-pt/dados/` e o objeto ajustado
> `mod_dlnm_fit.rds` (entrada para M2 e M8).
