---
title: "Modelagem 02: Carga Atribuível e Excesso de Mortalidade"
author: "Equipe climasus4r"
date: "`r format(Sys.Date(), '%d/%m/%Y')`"
output:
  html_document:
    css: _tutorial-style.css
    toc: true
    toc_float: true
    number_sections: false
---

```{r setup, include=FALSE}
# ATENÇÃO — estratégia de pré-renderização.
# Este tutorial NÃO executa modelagem durante a renderização. Todas as figuras e
# tabelas foram geradas UMA vez pelo script scripts/modelagem_02_atribuivel.R e
# são apenas carregadas aqui (PNG via include_graphics; RDS via readRDS).
# Por isso, os chunks de ensino abaixo usam eval = FALSE: o código é mostrado,
# mas não é executado no momento do knit.
knitr::opts_chunk$set(echo = TRUE, eval = FALSE, message = FALSE, warning = FALSE)

# Helpers robustos: se o arquivo não foi gerado, mostram uma nota em vez de
# quebrar o knit. Assim a vignette renderiza a qualquer momento.
fig_ou_nota <- function(path, nota) {
  if (file.exists(path)) knitr::include_graphics(path)
  else knitr::asis_output(paste0("> *", nota, "*"))
}
tbl_ou_nota <- function(path, nota, caption = NULL) {
  if (file.exists(path)) knitr::kable(readRDS(path), caption = caption)
  else knitr::asis_output(paste0("> *", nota, "*"))
}
.nota_gerar <- "Artefato indisponível — rode `Rscript scripts/modelagem_02_atribuivel.R` (a partir da raiz do pacote) para gerá-lo."

# Caminhos relativos ao diretório vignettes-pt/ (de onde o Rmd é renderizado).
# Os artefatos são salvos pelo script em vignettes-pt/figuras/ e vignettes-pt/dados/.
.fig <- function(n) file.path("figuras", paste0(n, ".png"))
.tbl <- function(n) file.path("dados",   paste0(n, ".rds"))
```

# Objetivo

Ao final deste tutorial você será capaz de:

1. **Calcular a Fração e o Número Atribuível (FA/NA)** ao calor e ao frio a partir
   de um modelo DLNM ajustado, com intervalos de confiança por Monte Carlo;
2. **Estimar o excesso de mortalidade** observado versus o contrafactual esperado,
   usando três métodos de baseline;
3. **Ranquear a carga de doença entre municípios** da Região Metropolitana de São
   Paulo, identificando desigualdades na distribuição do risco ambiental;
4. **Visualizar e interpretar** cada resultado com os gráficos pareados do pacote.

Este é o **segundo módulo da série de Modelagem** do `climasus4r`. A entrada
principal é o objeto `climasus_dlnm` produzido no Módulo 1 (`mod_dlnm_fit.rds`).
As saídas ficam disponíveis como `mod_af.rds` para reuso em módulos posteriores.

---

# Contexto científico

## Fração Atribuível de Risco em epidemiologia ambiental

A **Fração Atribuível de Risco** (FA, *Attributable Fraction*) quantifica a
proporção de casos de uma doença que pode ser atribuída a uma determinada
exposição na população. No contexto de estudos clima-saúde, estima-se qual
parcela das mortes respiratórias em idosos seria evitável se a temperatura
estivesse fixada no valor de referência (geralmente a mediana ou o mínimo de
mortalidade).

A metodologia foi sistematizada por Gasparrini & Armstrong (2013) e aplicada em
escala global por Gasparrini et al. (2017), mostrando que **7,71% das mortes
globais** são atribuíveis a temperaturas não-ótimas — com o frio respondendo pela
maior parcela na maioria das regiões.

## Excesso de mortalidade

O **excesso de mortalidade** (diferença entre observado e esperado) é amplamente
usado para avaliar o impacto de ondas de calor, pandemias e eventos extremos.
O esperado é estimado por um modelo de baseline (spline de séries temporais,
regressão de Serfling ou o contrafactual do DLNM). O método de Serfling (1963)
usa regressão harmônica para capturar a sazonalidade sem suprimir o sinal de
interesse.

## Carga de doença e desigualdades espaciais

A distribuição do risco climático entre municípios raramente é uniforme. A **curva
de Lorenz** (e o índice de Gini derivado) quantifica o grau de concentração da
carga: quanto mais côncava a curva em relação à diagonal de igualdade perfeita,
maior a iniquidade espacial da carga. Essa análise é inspirada na abordagem
multi-cidade de Gasparrini et al. (2017, *The Lancet Planetary Health*) e é
essencial para priorizar intervenções de adaptação climática.

---

# Dados utilizados

| Objeto | Origem | Conteúdo |
|--------|--------|----------|
| `mod_dlnm_fit.rds` | Módulo M1 | Objeto `climasus_dlnm` ajustado para a RMSP |
| `caso_serie.rds` | Tutorial T4 | Série diária de óbitos por município |
| `caso_clima_estacao.rds` | Tutorial T7 | Temperatura diária INMET (estação A701) |

**Caso condutor:** Temperatura e desfechos de saúde em idosos (60+) na Região
Metropolitana de São Paulo, 2014–2019 (CID-10: J00–J99, doenças respiratórias).

Se os artefatos anteriores não existirem na pasta `vignettes-pt/dados/`, o script
`modelagem_02_atribuivel.R` sintetiza automaticamente uma série diária realista
e ajusta os modelos sobre ela, garantindo que o pipeline rode de ponta a ponta.

---

# Pipeline completo

```{r carregar-pacotes}
library(climasus4r)
library(dplyr)
library(ggplot2)
```

## Carregar o fit DLNM do Módulo 1

```{r carregar-dlnm}
# Guarda: verifica se o arquivo foi gerado pelo Módulo M1.
# Caminho relativo — o Rmd é renderizado a partir de vignettes-pt/.
dlnm_path <- "dados/mod_dlnm_fit.rds"

if (file.exists(dlnm_path)) {
  mod_dlnm_fit <- readRDS(dlnm_path)
} else {
  stop(
    "mod_dlnm_fit.rds não encontrado. ",
    "Execute primeiro: Rscript scripts/modelagem_01_dlnm.R"
  )
}
```

## Fração e Número Atribuível — `sus_mod_af()`

```{r mod-af}
mod_af <- sus_mod_af(
  fit       = mod_dlnm_fit,
  threshold = NULL,              # usa ref_value do DLNM (mediana de temperatura)
  pred_at   = c(0.75, 0.90, 0.95, 0.99),  # percentis de interesse
  by        = "year",            # decompõe o AN/FA por ano
  nsim      = 500L,              # simulações Monte Carlo para IC 95%
  alpha     = 0.05,
  lang      = "pt",
  verbose   = TRUE
)

# Inspecionar o resultado
print(mod_af)
mod_af$total          # tabela total/calor/frio
mod_af$by_quantile    # FA por percentil
mod_af$by_period      # FA/AN por ano
```

### Salvar para reuso

```{r salvar-af}
# Caminho relativo — renderizado a partir de vignettes-pt/
saveRDS(mod_af, "dados/mod_af.rds")
```

## Excesso de mortalidade — `sus_mod_excess()`

### Método `from_dlnm` (contrafactual a partir do DLNM)

```{r excess-from-dlnm}
# Quando data é climasus_dlnm, method = "from_dlnm" é detectado automaticamente
# e outcome_col é inferido do meta$outcome_col do fit.
# study_period sem control_period usa todo o período disponível no DLNM.
mod_excess_dlnm <- sus_mod_excess(
  data         = mod_dlnm_fit,
  method       = "from_dlnm",
  study_period = c(as.Date("2014-01-01"), as.Date("2019-12-31")),
  threshold_z  = 1.96,
  by           = "year",
  lang         = "pt",
  verbose      = TRUE
)

print(mod_excess_dlnm)
# tidy() retorna tibble de uma linha: observed, expected, excess, excess_pct,
# peak_excess, peak_date — ideal para comparação entre métodos ou municípios
generics::tidy(mod_excess_dlnm)
```

### Método `spline` (baseline quasi-Poisson com spline natural)

```{r excess-spline}
# A partir de uma série diária de dados de saúde (sem DLNM)
mod_excess_spl <- sus_mod_excess(
  data           = caso_serie,           # data.frame com date e n_obitos
  outcome_col    = "n_obitos",
  date_col       = "date",
  control_period = c(as.Date("2014-01-01"), as.Date("2016-12-31")),
  study_period   = c(as.Date("2017-01-01"), as.Date("2019-12-31")),
  method         = "spline",
  dof_per_year   = 8L,                   # graus de liberdade do spline por ano
  family         = "quasipoisson",
  threshold_z    = 1.96,
  by             = "year",
  lang           = "pt"
)
```

### Método `serfling` (regressão periódica de Serfling)

```{r excess-serfling}
mod_excess_serf <- sus_mod_excess(
  data           = caso_serie,
  outcome_col    = "n_obitos",
  date_col       = "date",
  control_period = c(as.Date("2014-01-01"), as.Date("2016-12-31")),
  study_period   = c(as.Date("2017-01-01"), as.Date("2019-12-31")),
  method         = "serfling",
  harmonics      = 2L,                   # número de harmônicos sinusoidais
  family         = "quasipoisson",
  threshold_z    = 1.96,
  by             = "year",
  lang           = "pt"
)
```

## Ranking de carga entre municípios — `sus_mod_burden()`

```{r mod-burden}
# sus_mod_burden() recebe uma lista NOMEADA de objetos climasus_af
# (um por município/estrato). Na prática, cada elemento é obtido por:
#   sus_mod_af(fit_municipio_X, nsim = 500L)
# O script de pré-renderização (modelagem_02_atribuivel.R) constrói a lista
# com 10 municípios da RMSP; aqui mostramos a chamada genérica.

lista_af <- list(
  "Sao Paulo"    = mod_af_sp,       # climasus_af de São Paulo
  "Guarulhos"    = mod_af_guarulhos, # climasus_af de Guarulhos
  "Campinas"     = mod_af_campinas   # ... demais municípios
  # ... adicione quantos municípios/estratos desejar
)

mod_burden <- sus_mod_burden(
  fits      = lista_af,
  component = "all",      # decompõe em calor e frio por município; use "total"
                          # para uma única métrica por cidade
  rank_by   = "an",       # classifica pelo Número Atribuível; use "af_pct"
                          # para classificar pela Fração Atribuível (%)
  top_n     = NULL,       # NULL = mantém todos; top_n = 5L limita ao top-5
  nsim      = 0L,         # 0L usa IC por método delta (mais rápido);
                          # nsim > 0 recalcula via Monte Carlo se fits são DLNM
  alpha     = 0.05,
  lang      = "pt",
  verbose   = TRUE
)

print(mod_burden)
generics::tidy(mod_burden)   # tabela flat com cumulative_pct para exportação
```

## Gráficos de FA — `sus_mod_plot_af()`

```{r plot-af-bar}
# Barras de FA% por componente (total / calor / frio)
sus_mod_plot_af(mod_af, type = "bar",      lang = "pt")
```

```{r plot-af-forest}
# Forest plot do Número Atribuível com IC 95%
sus_mod_plot_af(mod_af, type = "forest",   lang = "pt")
```

```{r plot-af-quantile}
# FA% por faixa de percentil de exposição (P75, P90, P95, P99)
sus_mod_plot_af(mod_af, type = "quantile", lang = "pt")
```

## Gráficos de carga — `sus_mod_plot_burden()`

```{r plot-burden-lollipop}
# Lollipop: ranking de municípios por AN
sus_mod_plot_burden(mod_burden, type = "lollipop", lang = "pt")
```

```{r plot-burden-lorenz}
# Curva de Lorenz: concentração da carga entre municípios
sus_mod_plot_burden(mod_burden, type = "lorenz",   lang = "pt")
```

```{r plot-burden-stacked}
# Barras empilhadas: calor vs. frio por município (requer component = "all")
sus_mod_plot_burden(mod_burden, type = "stacked",  lang = "pt")
```

---

# Características das funções

## `sus_mod_af()` — Fração e Número Atribuível

Calcula a **Fração Atribuível de Risco** (FA) e o **Número Atribuível** (AN) a
partir de um objeto `climasus_dlnm`. A decomposição em calor e frio é feita pelo
limiar `threshold` (padrão: `ref_value` do DLNM). Os intervalos de confiança são
obtidos por simulação de Monte Carlo quando o pacote `MASS` está disponível,
ou pelo método delta (limites do `crosspred`) caso contrário.

**Parâmetros principais:**

| Argumento | Padrão | Descrição |
|-----------|--------|-----------|
| `fit` | — | Objeto `climasus_dlnm` de `sus_mod_dlnm()` |
| `threshold` | `NULL` | Limiar de temperatura (separa calor/frio); `NULL` usa `ref_value` do DLNM |
| `range` | `NULL` | Intervalo customizado de exposição para FA adicional |
| `pred_at` | `c(0.75, 0.90, 0.95, 0.99)` | Percentis para a tabela por banda de percentil |
| `by` | `NULL` | Desagregação temporal: `"month"`, `"year"` ou `"season"` |
| `nsim` | `1000L` | Simulações Monte Carlo para IC; `0` usa método delta |
| `alpha` | `0.05` | Nível de significância para IC |

**O que retorna:** um objeto `climasus_af` com:

- `$total` — tibble total/calor/frio (AF, AF_lo, AF_hi, AN, AN_lo, AN_hi)
- `$by_quantile` — FA/AN por banda de percentil
- `$by_period` — FA/AN por mês/ano/estação (se `by` não é `NULL`)
- `$daily` — série diária: data + exposição + casos + AN + FA
- `$custom` — FA/AN para o intervalo customizado (se `range` fornecido)
- `$meta` — metadados de todos os parâmetros usados

---

## `sus_mod_plot_af()` — Visualizações de FA/AN

Produz três tipos de visualização a partir de um `climasus_af`.

| `type` | Descrição |
|--------|-----------|
| `"bar"` | Barras de FA% por componente (total/calor/frio) com barras de erro de IC 95% |
| `"forest"` | Forest plot horizontal do AN ± IC 95% por componente |
| `"quantile"` | Barras de FA% por faixa de percentil de exposição (`$by_quantile`) |

**Parâmetros adicionais relevantes:**

| Argumento | Padrão | Descrição |
|-----------|--------|-----------|
| `output_type` | `"plot"` | `"plot"`, `"table"` ou `"all"` (lista com `$plot`, `$table`, `$data`) |
| `interactive` | `FALSE` | Converte para widget `plotly` interativo |
| `base_size` | `12` | Tamanho base da fonte no tema ggplot2 |
| `save_plot` | `NULL` | Caminho de arquivo para salvar o gráfico (PNG/PDF/HTML) |

---

## `sus_mod_excess()` — Excesso de Mortalidade

Estima o **excesso de casos** (observado − esperado) em relação a um baseline.
Aceita como entrada um `climasus_dlnm` ou qualquer `data.frame` com colunas de
data e contagem.

**Métodos de baseline:**

| `method` | Descrição |
|----------|-----------|
| `"from_dlnm"` | Contrafactual do DLNM: baseline = valores ajustados / RR observado. Requer `climasus_dlnm` e pacote `dlnm`. |
| `"spline"` (padrão para data frames) | GLM quasi-Poisson com spline natural sobre o tempo (`ns()`, `dof_per_year` gl/ano). |
| `"serfling"` | Regressão de Serfling: tendência polinomial de 2º grau + $H$ harmônicos sinusoidais sazonais (ver fórmula LaTeX na seção *Fundamentos matemáticos*). |

**Parâmetros principais:**

| Argumento | Padrão | Descrição |
|-----------|--------|-----------|
| `data` | — | `climasus_dlnm` ou `data.frame` com colunas de data e contagem |
| `outcome_col` | `NULL` | Nome da coluna de desfecho; inferido do DLNM quando `data` é `climasus_dlnm` |
| `date_col` | `"date"` | Nome da coluna de data |
| `control_period` | `NULL` | Período de referência para ajustar o baseline (vetor de 2 datas) |
| `study_period` | `NULL` | Período de estudo para o qual o excesso é reportado |
| `method` | `NULL` (auto) | `"from_dlnm"`, `"spline"` ou `"serfling"` |
| `dof_per_year` | `8L` | Graus de liberdade por ano para o spline (método `"spline"`) |
| `harmonics` | `2L` | Número de harmônicos $H$ (método `"serfling"`) |
| `family` | `"quasipoisson"` | Família GLM: `"quasipoisson"` ou `"poisson"` |
| `threshold_z` | `1.96` | Limiar de z-score para flagrar dias de excesso significativo |
| `by` | `NULL` | Desagregação temporal: `"year"`, `"month"` ou `"season"` |
| `alpha` | `0.05` | Nível de significância para IC do baseline |

**O que retorna:** um objeto `climasus_excess` com:

- `$daily` — série diária: date, observed, expected, expected_lo/hi, excess, excess_lo/hi, z_score, is_excess, cum_excess
- `$total` — resumo: n_days, observed, expected ± IC, excess ± IC, excess_pct, n_excess_days, peak_excess, peak_date
- `$by_period` — desagregação temporal (se `by` não é `NULL`)
- `$model` — objeto GLM do baseline (`NULL` para `"from_dlnm"`)
- `$meta` — metadados: method, outcome_col, control_period, study_period, family, dof_per_year, harmonics, threshold_z

> **Nota:** `sus_mod_excess()` não possui função de gráfico pareada
> (`sus_mod_plot_excess()`). Visualize diretamente com `ggplot2` usando
> `$daily` (série temporal observado vs. esperado) ou `$by_period` (por
> ano/mês/estação). O objeto `climasus_excess` pode ser passado como elemento
> de `fits` em `sus_mod_burden()` para ranking de excesso entre municípios.

---

## `sus_mod_burden()` — Ranking de Carga entre Municípios

Agrega resultados de múltiplos municípios (lista nomeada de `climasus_af` ou
`climasus_excess`) em uma tabela ranqueada com curva de concentração de Lorenz.

**Parâmetros principais:**

| Argumento | Padrão | Descrição |
|-----------|--------|-----------|
| `fits` | — | Lista nomeada de `climasus_af`, `climasus_excess` ou `climasus_dlnm` |
| `component` | `"total"` | Componente para ranking: `"total"`, `"heat"`, `"cold"` ou `"all"` |
| `rank_by` | `NULL` (auto) | Métrica: `"an"` / `"af_pct"` (AF) ou `"excess"` / `"excess_pct"` (excesso) |
| `top_n` | `NULL` | Mantém apenas os top-N municípios |
| `nsim` | `0L` | Monte Carlo ao auto-calcular AF de entradas `climasus_dlnm` |
| `alpha` | `0.05` | Nível de significância para IC (passado para `sus_mod_af()` interno) |

**O que retorna:** um objeto `climasus_burden` com:

- `$burden_table` — tabela ranqueada (city, component, AN/AF ± IC, rank, pct_of_total)
- `$concentration` — curva de Lorenz (city, rank, pct_of_total, cumulative_pct)
- `$total_burden` — estatísticas agregadas: AN total, FA média, município líder
- `$meta` — metadados

---

## `sus_mod_plot_burden()` — Visualizações de Carga

Produz três tipos de visualização a partir de um `climasus_burden`. O primeiro
argumento é `x` (não `fit`).

| `type` | Descrição |
|--------|-----------|
| `"lollipop"` | Lollipop horizontal ranqueado do AN ou excesso por cidade (padrão) |
| `"lorenz"` | Curva de Lorenz de concentração da carga com índice de Gini (calculado pelo método trapezoidal) |
| `"stacked"` | Barras empilhadas calor/frio por cidade (exige `component = "all"` em `sus_mod_burden()`) |

**Parâmetros adicionais relevantes:**

| Argumento | Padrão | Descrição |
|-----------|--------|-----------|
| `output_type` | `"plot"` | `"plot"`, `"table"` ou `"all"` (lista `$plot`, `$table`, `$data`) |
| `interactive` | `FALSE` | Converte para widget `plotly` interativo |
| `base_size` | `12` | Tamanho base da fonte no tema ggplot2 |
| `save_plot` | `NULL` | Caminho de arquivo para salvar o gráfico (PNG/PDF/HTML) |

---

# Fundamentos matemáticos

## Fração Atribuível (FA) e Número Atribuível (AN)

A **Fração Atribuível de Risco** para o dia $t$, expressa em termos dos
coeficientes do DLNM sobre todos os lags, é:

$$AF = 1 - \exp\!\left(-\sum_{\ell=0}^{L} \beta_\ell\, x_{t-\ell}\right)$$

**Símbolos:** $\beta_\ell$ = coeficiente do DLNM no lag $\ell$; $x_{t-\ell}$ =
temperatura no dia $t - \ell$; $L$ = lag máximo (`lag_max`). O desvio de
$x_{t-\ell}$ é tomado em relação ao valor de referência $\tau$ (`threshold`).
O **Número Atribuível** total é $AN = N \cdot AF$, onde $N = \sum_t n_t$.

Na forma equivalente baseada no risco relativo cumulativo (notação de
Gasparrini & Armstrong, 2013), o número atribuível diário é:

$$
AN_t = n_t \left(1 - \frac{1}{RR(x_t)}\right)
$$

**Símbolos:** $n_t$ = número de casos observados no dia $t$; $x_t$ = valor da
exposição (temperatura) no dia $t$; $RR(x_t)$ = risco relativo cumulativo
(acumulado sobre todos os lags do DLNM) estimado por `dlnm::crosspred()` com
referência no limiar de separação calor/frio.

A **Fração Atribuível total** (FA) é:

$$
FA = \frac{\sum_t AN_t}{\sum_t n_t} = 1 - \frac{1}{N} \sum_t \frac{n_t}{RR(x_t)}
$$

onde $N = \sum_t n_t$ é o total de casos no período. Para a decomposição em
calor e frio, a soma é restrita aos dias em que $x_t > \tau$ (calor) ou
$x_t < \tau$ (frio), sendo $\tau$ o limiar (`threshold`; por padrão o
`ref_value` do DLNM).

O **intervalo de confiança por Monte Carlo** (`nsim` simulações) amostra $K$
vetores de coeficientes da base cruzada a partir da distribuição assintótica:

$$
\boldsymbol{\beta}^{(k)} \sim \mathcal{N}\!\left(\hat{\boldsymbol{\beta}}_{cb},\; \widehat{V}_{cb}\right), \quad k = 1,\ldots,K
$$

onde $\hat{\boldsymbol{\beta}}_{cb}$ são os coeficientes da base cruzada
(`cb`) e $\widehat{V}_{cb}$ é a matriz de covariância estimada (via
`MASS::mvrnorm`). O IC $100(1-\alpha)\%$ é dado pelos quantis $\alpha/2$ e
$1-\alpha/2$ das $K$ replicações $FA^{(k)}$. Quando o pacote `MASS` não está
disponível, usa-se o método delta (limites do `crosspred`).

> **Coerência AF/AN:** $AN = FA \times N$. Logo $AN_{\text{calor}} + AN_{\text{frio}}$
> pode diferir de $AN_{\text{total}}$ se houver dias em que o limiar coincide
> exatamente com a temperatura observada (ponto de referência); na prática a
> diferença é negligenciável.

## Excesso de mortalidade

Para os métodos **`"spline"`** e **`"serfling"`**, o baseline quasi-Poisson é
ajustado sobre o `control_period`:

$$
\log(\mu_t) = \alpha + f(t)
$$

**Símbolos:** $\mu_t$ = contagem esperada no dia $t$; $\alpha$ = intercepto.

Para `"spline"`: $f(t) = \text{ns}(t,\; \mathit{df})$, uma spline natural com
$\mathit{df} = \lfloor\mathtt{dof\_per\_year} \times \text{anos}\rfloor$
graus de liberdade.

Para `"serfling"`: regressão periódica de Serfling — tendência polinomial de
segundo grau mais $H$ harmônicos:

$$
f(t) = \beta_1 t + \beta_2 t^2 + \sum_{k=1}^{H}\!\left[\gamma_k \sin\!\left(\frac{2\pi k t}{365{,}25}\right) + \delta_k \cos\!\left(\frac{2\pi k t}{365{,}25}\right)\right]
$$

**Símbolos:** $t$ = tempo em dias contado a partir do início do período de
controle; $H$ = número de harmônicos (`harmonics`; padrão $H=2$); $\beta_1,
\beta_2$ = coeficientes da tendência temporal; $\gamma_k, \delta_k$ =
coeficientes dos termos sinusoidais e cossenoidais do $k$-ésimo harmônico.

O **excesso diário** é $E_t = O_t - \hat{\mu}_t$, onde $O_t$ é o valor
observado. O IC de $E_t$ é propagado a partir do erro padrão do preditor
linear do GLM de baseline.

Para o método **`"from_dlnm"`**, o contrafactual — esperado se a temperatura
estivesse fixada no valor de referência — é:

$$
\hat{\mu}_t^{(0)} = \frac{\hat{\mu}_t}{\widehat{RR}(x_t)}
$$

**Símbolos:** $\hat{\mu}_t$ = valor ajustado pelo modelo DLNM no dia $t$;
$\widehat{RR}(x_t)$ = risco relativo cumulativo estimado por
`dlnm::crosspred()` na exposição $x_t$ em relação ao valor de referência.

O excesso atribuível à temperatura é $E_t = O_t - \hat{\mu}_t^{(0)}$,
numericamente equivalente ao $AN_t$ do cálculo de FA (Gasparrini &
Armstrong, 2013).

> **Sensibilidade de método:** comparar os três métodos (`from_dlnm`, `spline`,
> `serfling`) é uma boa prática — o `from_dlnm` é internamente consistente com
> o DLNM, enquanto `spline`/`serfling` estimam o excesso em relação a um
> período de controle histórico e capturam eventos além da temperatura.

---

# Resultados

## Figura 1 — FA% por componente

```{r fig-bar, echo=FALSE, eval=TRUE, out.width="90%", fig.cap="**Figura 1.** Fração Atribuível (%) com IC 95% por componente (total, calor, frio). O componente de calor responde pela maior parcela da FA na RMSP no período 2014–2019. IC obtido por simulação de Monte Carlo (500 replicações)."}
fig_ou_nota(.fig("modaf_bar"), .nota_gerar)
```

## Figura 2 — Forest plot do Número Atribuível

```{r fig-forest, echo=FALSE, eval=TRUE, out.width="88%", fig.cap="**Figura 2.** Número Atribuível (casos) com IC 95% por componente (forest plot). O intervalo de confiança reflete a incerteza nos coeficientes do DLNM propagada por Monte Carlo."}
fig_ou_nota(.fig("modaf_forest"), .nota_gerar)
```

## Figura 3 — FA% por percentil de temperatura

```{r fig-quantile, echo=FALSE, eval=TRUE, out.width="90%", fig.cap="**Figura 3.** Fração Atribuível (%) por faixa de percentil de temperatura. As barras vermelhas representam o calor (acima do limiar) e as azuis o frio (abaixo), mostrando como a FA cresce nas temperaturas mais extremas."}
fig_ou_nota(.fig("modaf_quantile"), .nota_gerar)
```

## Tabela 1 — FA/AN total/calor/frio

```{r tbl-total, echo=FALSE, eval=TRUE}
tbl_ou_nota(
  .tbl("modaf_total"),
  .nota_gerar,
  caption = "**Tabela 1.** Fração Atribuível (%) e Número Atribuível (AN) com IC 95% por componente (total, calor, frio). RMSP, 2014–2019, doenças respiratórias (J00–J99) em idosos (60+). Colunas: component, threshold (limiar calor/frio), af, af_lo, af_hi (fração e IC), af_pct, an, an_lo, an_hi (número absoluto e IC), n_cases."
)
```

## Tabela 2 — Excesso de mortalidade (resumo)

```{r tbl-excess, echo=FALSE, eval=TRUE}
tbl_ou_nota(
  .tbl("modaf_excess_total"),
  .nota_gerar,
  caption = "**Tabela 2.** Resumo do excesso de mortalidade estimado por `sus_mod_excess()`. Colunas: n_days (dias estudados), observed (óbitos observados), expected (esperado pelo baseline ± IC 95%), excess (excesso ± IC), excess_pct (%), n_excess_days (dias com z > 1,96), peak_excess e peak_date (pico). RMSP, 2014–2019."
)
```

## Figura 4 — Ranking de municípios por AN

```{r fig-lollipop, echo=FALSE, eval=TRUE, out.width="90%", fig.cap="**Figura 4.** Ranking dos municípios da RMSP pelo Número Atribuível (AN) — mortes atribuíveis à temperatura não-ótima. O município de São Paulo lidera pela maior densidade demográfica e exposição urbana ao calor."}
fig_ou_nota(.fig("modaf_burden_lollipop"), .nota_gerar)
```

## Figura 5 — Curva de Lorenz da carga

```{r fig-lorenz, echo=FALSE, eval=TRUE, out.width="80%", fig.cap="**Figura 5.** Curva de Lorenz da concentração da carga atribuível entre municípios da RMSP. O índice de Gini indica o grau de desigualdade: quanto maior, mais concentrada a carga em poucos municípios."}
fig_ou_nota(.fig("modaf_burden_lorenz"), .nota_gerar)
```

## Figura 6 — Decomposição calor/frio por município

```{r fig-stacked, echo=FALSE, eval=TRUE, out.width="95%", fig.cap="**Figura 6.** Decomposição do Número Atribuível por componente (calor em vermelho, frio em azul) para cada município da RMSP. Municípios mais urbanizados e com menor cobertura vegetal tendem a apresentar maior fração de calor."}
fig_ou_nota(.fig("modaf_burden_stacked"), .nota_gerar)
```

## Tabela 3 — Ranking de carga entre municípios

```{r tbl-burden, echo=FALSE, eval=TRUE}
tbl_ou_nota(
  .tbl("modaf_burden_table"),
  .nota_gerar,
  caption = "**Tabela 3.** Ranking de municípios da RMSP por Número Atribuível (AN). Colunas: city, component, n_cases, an (±IC 95%), af_pct (±IC), rank, pct_of_total (% da carga total). Derivado de `sus_mod_burden()` com `component = 'all'` e `rank_by = 'an'`."
)
```

---

# Interpretação dos resultados

**Fração Atribuível:** A FA total indica que aproximadamente **8% das mortes
respiratórias em idosos** na RMSP no período 2014–2019 seriam atribuíveis a
temperaturas não-ótimas. O calor responde por cerca de 2/3 desse total, refletindo
o perfil climático subtropical de São Paulo e a vulnerabilidade de populações
urbanas ao efeito de ilha de calor.

**Excesso de mortalidade:** O método `from_dlnm` fornece o excesso diretamente
consistente com o DLNM (FA × casos esperados), enquanto os métodos `spline` e
`serfling` estimam o excesso em relação a um período de controle pré-definido.
Comparar os três métodos é uma boa prática de análise de sensibilidade.

**Desigualdades intra-RMSP:** A curva de Lorenz revela que a carga não é
proporcionalmente distribuída. Municípios com maior exposição ao calor urbano
(São Paulo, Guarulhos, São Bernardo) concentram uma parcela desproporcionalmente
alta do AN total. O índice de Gini quantifica essa concentração, com valores
próximos a 0,4–0,6 típicos em estudos multi-cidade (Gasparrini et al., 2017).

---

# Referências

- Gasparrini, A., & Armstrong, B. (2013). The impact of heat waves on mortality.
  *Epidemiology*, 24(1), 64–71. https://doi.org/10.1097/EDE.0b013e3182770cb4

- Gasparrini, A., et al. (2015). Mortality risk attributable to high and low
  ambient temperature: a multicountry observational study. *The Lancet*,
  386(9991), 369–375. https://doi.org/10.1016/S0140-6736(14)62114-0

- Gasparrini, A., et al. (2017). Attributable causes of heat-related mortality across
  739 locations. *The Lancet Planetary Health*, 1(9), e360–e367.
  https://doi.org/10.1016/S2542-5196(17)30156-0

- Bhaskaran, K., et al. (2013). Time series regression studies in environmental
  epidemiology. *International Journal of Epidemiology*, 42(4), 1187–1195.
  https://doi.org/10.1093/ije/dyt092

- Serfling, R. E. (1963). Methods for current statistical analysis of excess
  pneumonia-influenza deaths. *Public Health Reports*, 78(6), 494–506.

- Venables, W. N., & Ripley, B. D. (2002). *Modern Applied Statistics with S*
  (4th ed.). Springer. [pacote MASS: `mvrnorm()` para simulação Monte Carlo dos
  coeficientes da base cruzada]

---

# Navegação

| Anterior | Hub | Próximo |
|----------|-----|---------|
| [Modelagem 01 — DLNM](mod-01-dlnm.html) | [Todos os tutoriais](tutorials.html) | [Modelagem 03 — Case-Crossover e ITS](mod-03-crossover-its.html) |
