---
title: "Modelagem 07: Modelos Bayesianos Espaciais e Espaço-Temporais"
author: "Equipe climasus4r"
date: "`r format(Sys.Date(), '%d/%m/%Y')`"
output:
  html_document:
    css: _tutorial-style.css
    toc: true
    toc_float: true
    number_sections: false
---

```{r setup, include=FALSE}
# ATENÇÃO — estratégia de pré-renderização.
# Este tutorial NÃO executa modelos durante a renderização. Todas as figuras e
# tabelas foram geradas UMA vez pelo script scripts/modelagem_07_bayes.R e
# são apenas carregadas aqui (PNG via include_graphics; RDS via readRDS).
# Por isso, os chunks de ensino abaixo usam eval = FALSE: o código é mostrado,
# mas não é executado no momento do knit.
knitr::opts_chunk$set(echo = TRUE, eval = FALSE, message = FALSE, warning = FALSE)

# Helpers para exibir artefatos de forma robusta: se o arquivo ainda não foi
# gerado (script de geração não executado), mostram uma nota em vez de quebrar
# o knit. Assim a vignette renderiza a qualquer momento.
fig_ou_nota <- function(path, nota) {
  if (file.exists(path)) knitr::include_graphics(path)
  else knitr::asis_output(paste0("> *", nota, "*"))
}
tbl_ou_nota <- function(path, nota, caption = NULL) {
  if (file.exists(path)) knitr::kable(readRDS(path), caption = caption)
  else knitr::asis_output(paste0("> *", nota, "*"))
}
.nota_gerar <- "Artefato indisponível — rode `Rscript scripts/modelagem_07_bayes.R` (a partir da raiz do pacote) para gerá-lo."
```

<!-- Revisão sob o chapéu de estatístico bayesiano espaço-temporal -->

---

# Objetivo

Ao final deste tutorial você será capaz de:

1. Ajustar um modelo **BYM (Besag-York-Mollié)** cross-seccional com `sus_mod_spatial_bayes()` para obter riscos relativos suavizados por município;
2. Visualizar o **mapa de risco relativo**, o **mapa de incerteza** e o **forest plot de efeitos fixos** com `sus_mod_plot_spatial_bayes()`;
3. Construir e ajustar um **modelo espaço-temporal hierárquico** (BYM2 + RW2 + interação tipo I de Knorr-Held) com `sus_mod_spacetime_bayes()`;
4. Explorar a decomposição espaço-temporal — efeito espacial estruturado, tendência temporal e interação — com `sus_mod_plot_spacetime()`;
5. Calcular **probabilidades de excedência** $P(RR > t \mid \text{dados})$ para diferentes limiares de risco com `sus_mod_spacetime_exceedance()`;
6. Gerar **previsões aproximadas** para períodos futuros via extrapolação do preditor linear com `sus_mod_spacetime_predict()`.

Este tutorial cobre a **etapa de modelagem Bayesiana** do pipeline climasus4r — que sucede os modelos espaciais clássicos (Tutorial 06) e antecede a análise de vulnerabilidade e SWOT (Tutorial 08).

---

# Contexto científico

## Por que modelos Bayesianos em epidemiologia espacial?

A epidemiologia de pequenas áreas — em que o desfecho é contado em municípios, setores censitários ou regiões administrativas — enfrenta três desafios estruturais que os modelos clássicos não resolvem adequadamente:

- **Instabilidade de estimativas em áreas de pequena população**: municípios com poucos habitantes apresentam taxas brutas extremamente variáveis, não porque o risco seja alto, mas por flutuação aleatória (Lawson, 2018).
- **Dependência espacial**: municípios vizinhos compartilham exposições ambientais, padrões socioeconômicos e acesso a serviços. Ignorar essa estrutura produz resíduos correlacionados e inferências equivocadas (Besag, York & Mollié, 1991).
- **Dimensão temporal**: em estudos multi-ano, o risco evolui no tempo de forma suave. Modelar essa evolução explicitamente produz estimativas mais precisas e permite detectar tendências e sazonalidades (Knorr-Held, 2000).

Os modelos Bayesianos hierárquicos resolvem o primeiro problema com **suavização por empréstimo de força** (*borrowing strength*): municípios de pequena população têm seu risco estimado a partir também da distribuição a priori e dos vizinhos. O segundo é abordado por **efeitos aleatórios com estrutura CAR** (*Conditional Autoregressive*). O terceiro, por **processos de passeio aleatório** no tempo.

## O modelo BYM

O modelo de Besag, York e Mollié (1991) — BYM — decompõe o risco de cada área $i$ como:

$$
\log(\theta_i) = \alpha + \mathbf{x}_i^\top\boldsymbol{\beta} + u_i + v_i
$$

onde:

- $\alpha$ é o intercepto (nível médio de log-risco);
- $\mathbf{x}_i^\top\boldsymbol{\beta}$ é a contribuição dos efeitos fixos (covariáveis climáticas e ambientais);
- $u_i$ é o **efeito aleatório espacialmente estruturado** — segue uma distribuição CAR intrínseca (ICAR), que garante que áreas vizinhas tenham valores próximos;
- $v_i \sim N(0, \tau_v^{-1})$ é o **efeito aleatório não estruturado** — captura heterogeneidade residual independente da posição geográfica.

A taxa esperada de desfecho na área $i$ é $\mu_i = E_i\,\theta_i$, onde $E_i$ são as contagens esperadas (offset).

## O modelo BYM2 (Riebler et al., 2016)

O modelo BYM2 reparametriza o BYM original com um único parâmetro de precisão $\tau$ e um parâmetro de mistura $\phi \in [0,1]$:

$$
u_i = \frac{1}{\sqrt{\tau}}\left(\sqrt{\phi}\,v_i^* + \sqrt{1-\phi}\,w_i\right)
$$

onde $v_i^*$ é o componente ICAR escalonado e $w_i \sim N(0,1)$. O parâmetro $\phi$ quantifica a **proporção de variância atribuível à estrutura espacial**. Priores de complexidade penalizada (*penalised complexity*, PC) são usados: $P(\phi > 0.5) = 0.5$ e $P(1/\sqrt{\tau} > 1) = 0.01$.

## O modelo espaço-temporal de Knorr-Held (2000)

Para dados de painel (área $\times$ tempo), o preditor linear torna-se:

$$
\eta_{it} = \alpha + \mathbf{x}_{it}^\top\boldsymbol{\beta} + \phi_i + \psi_t + \delta_{it} + \log(E_{it})
$$

onde:

- $\phi_i$ é o efeito aleatório espacial (BYM2);
- $\psi_t$ é o efeito temporal estruturado (passeio aleatório de segunda ordem, RW2);
- $\delta_{it}$ é a interação espaço-tempo (tipo I: IID; tipo IV: estruturado em ambas as dimensões);
- $E_{it}$ são as contagens esperadas (offset).

Knorr-Held (2000) propõe quatro tipos de interação: IID (tipo I), estruturado no tempo (tipo II), estruturado no espaço (tipo III) e estruturado em ambas as dimensões (tipo IV).

## Excedência Bayesiana

A probabilidade de excedência é a probabilidade posterior de que o risco relativo em uma área $i$ supere um limiar $\tau$:

$$
P(RR_i > \tau \mid \mathbf{y})
$$

Esta é uma ferramenta fundamental para vigilância epidemiológica: em vez de reportar apenas o RR médio — que pode ser alto mas incerto — ela traduz a incerteza posterior em uma decisão probabilística. Quando amostras da posterior não estão diretamente disponíveis, a aproximação lognormal de Richardson et al. (2004) é usada:

$$
P(RR_i > \tau \mid \mathbf{y}) \approx \Phi\!\left(\frac{\log(\overline{RR}_i) - \log(\tau)}{\hat{\sigma}_{\log,i}}\right)
$$

onde $\hat{\sigma}_{\log,i} = [\log(RR_{i,\text{sup}}) - \log(RR_{i,\text{inf}})] / (2 \times 1.96)$ é o desvio-padrão estimado do log-RR a partir do intervalo de credibilidade de 95% (Richardson et al., 2004).

---

# Dados utilizados

| Objeto | Origem | Papel |
|--------|--------|-------|
| `caso_espacial.rds` | Pipeline anterior (Tutorial 06) | SF de municípios da RMSP com `code_muni`, `n_obitos`, `pop`, `temp_med` |
| `mod_weights.rds` | Tutorial 06 | Objeto `climasus_weights` (pesos Queen da RMSP) |
| `caso_serie.rds` | Tutorial 05 (opcional) | Série diária de óbitos — agrupada por município × ano |

Caso condutor: **temperatura e mortalidade respiratória em idosos (J00–J99) na RM de São Paulo, 2014–2019**, 39 municípios.

---

# Pipeline completo

## Carregar pacote e dados

```{r carregar}
library(climasus4r)

# Carregar sf de municípios (caso_espacial.rds) e pesos (mod_weights.rds)
rmsp_sf     <- readRDS("vignettes-pt/dados/caso_espacial.rds")
mod_weights <- readRDS("vignettes-pt/dados/mod_weights.rds")

# Dados tabulares sem geometria para sus_mod_spatial_bayes
df_cross <- sf::st_drop_geometry(rmsp_sf)
```

## Modelo BYM cross-seccional

```{r bym-cross}
fit_bym <- sus_mod_spatial_bayes(
  df         = df_cross,
  outcome    = "n_obitos",       # coluna de contagens
  W          = mod_weights,      # climasus_weights (Tutorial 06)
  covariates = "temp_med",       # temperatura média como covariável fixa
  offset     = "expected",       # contagens esperadas (log-offset)
  family     = "poisson",
  model      = "bym",            # BYM via CARBayes/MCMC
  n_iter     = 10000L,
  burnin     = 2000L,
  thin       = 10L,
  prior_tau2 = c(1, 0.01),       # prior IG(1, 0.01) para tau^2 (fracamente informativo)
  seed       = 42L,
  lang       = "pt"
)

print(fit_bym)
```

## Visualizações do modelo BYM

```{r plot-bym-rr}
# Mapa de Risco Relativo suavizado
sus_mod_plot_spatial_bayes(
  x              = fit_bym,
  municipalities = rmsp_sf,
  type           = "rr",          # choropleth do RR posterior
  lang           = "pt"
)
```

```{r plot-bym-unc}
# Mapa de incerteza (largura do IC95%)
sus_mod_plot_spatial_bayes(
  x              = fit_bym,
  municipalities = rmsp_sf,
  type           = "uncertainty", # IC95% superior - IC95% inferior
  lang           = "pt"
)
```

```{r plot-bym-coef}
# Forest plot de efeitos fixos
sus_mod_plot_spatial_bayes(
  x    = fit_bym,
  type = "coef",                  # estimativas e IC95% dos betas
  lang = "pt"
)
```

```{r plot-bym-ambos}
# Painel combinado RR + incerteza (requer patchwork)
sus_mod_plot_spatial_bayes(
  x              = fit_bym,
  municipalities = rmsp_sf,
  type           = "both",
  lang           = "pt"
)
```

## Construir painel espaço-temporal (município × ano)

```{r painel-st}
# Agregar série diária por código de município e ano
painel_st <- readRDS("vignettes-pt/dados/caso_serie.rds") |>
  dplyr::mutate(ano = as.integer(format(as.Date(date), "%Y"))) |>
  dplyr::group_by(code_muni, ano) |>
  dplyr::summarise(
    n_obitos = sum(n_obitos, na.rm = TRUE),
    .groups  = "drop"
  ) |>
  dplyr::left_join(
    sf::st_drop_geometry(rmsp_sf[, c("code_muni", "pop", "temp_med", "expected")]),
    by = "code_muni"
  )
```

## Modelo espaço-temporal BYM2 + RW2 (INLA)

```{r st-bayes}
# Requer o pacote INLA (não está no CRAN)
# install.packages("INLA",
#   repos = c(INLA = "https://inla.r-inla-download.org/R/stable"))

fit_st <- sus_mod_spacetime_bayes(
  df               = painel_st,
  outcome          = "n_obitos",
  W                = mod_weights,
  time_col         = "ano",        # coluna de tempo (inteiro ou Date)
  time_unit        = "year",       # agregação anual
  covariates       = "temp_med",   # efeito fixo: temperatura média
  offset           = "expected",   # contagens esperadas (log-offset)
  family           = "poisson",
  spatial_model    = "bym2",       # BYM2 com priores PC (Riebler et al. 2016)
  temporal_model   = "rw2",        # passeio aleatório de 2ª ordem
  interaction_type = "I",          # interação IID (Knorr-Held tipo I)
  pc_prior_u       = 0.5,          # P(sigma > 0.5) = 0.01
  pc_prior_alpha   = 0.01,
  compute_waic     = TRUE,
  n_samples        = 1000L,
  seed             = 42L,
  lang             = "pt"
)

print(fit_st)

# Salvar para reuso nos tutoriais seguintes
saveRDS(fit_st, "vignettes-pt/dados/mod_spacetime_fit.rds")
```

## Visualizações do modelo espaço-temporal

```{r plot-st-temporal}
# Tendência temporal do RR (média sobre municípios)
sus_mod_plot_spacetime(
  x    = fit_st,
  type = "temporal",   # linha com RR médio + IC95% ao longo do tempo
  lang = "pt"
)
```

```{r plot-st-rr-map}
# Mapa coroplético de RR (média temporal por município)
sus_mod_plot_spacetime(
  x              = fit_st,
  type           = "rr_map",   # choropleth do RR médio espaço-temporal
  municipalities = rmsp_sf,
  lang           = "pt"
)
```

```{r plot-st-interaction}
# Heatmap de interação espaço-tempo (município × período)
sus_mod_plot_spacetime(
  x    = fit_st,
  type = "interaction",  # gamma_{it}: efeito diferencial por célula
  lang = "pt"
)
```

```{r plot-st-coef}
# Forest plot de efeitos fixos (modelo espaço-temporal)
sus_mod_plot_spacetime(
  x    = fit_st,
  type = "coef",
  lang = "pt"
)
```

## Probabilidades de excedência

```{r excedencia}
exc_resultado <- sus_mod_spacetime_exceedance(
  fit        = fit_st,
  thresholds = c(1.0, 1.5, 2.0),   # limiares de RR para P(RR > t)
  lang       = "pt",
  verbose    = TRUE
)

print(exc_resultado)
exc_resultado$n_exceed   # contagem de células com P(RR > t) > 0.80
```

```{r excedencia-annual}
# Agregar excedências por ano (útil para vigilância)
exc_anual <- sus_mod_spacetime_exceedance(
  fit            = fit_st,
  thresholds     = c(1.0, 1.5, 2.0),
  aggregate_time = "year",    # média anual antes de calcular P(RR > t)
  municipalities = rmsp_sf,   # juntar geometria para mapeamento direto
  lang           = "pt"
)
```

## Previsão espaço-temporal aproximada

```{r predicao}
# Previsão para 2 períodos à frente (horizonte = 2 anos)
pred_futuro <- sus_mod_spacetime_predict(
  fit        = fit_st,
  newdata    = NULL,       # NULL => constrói grid automático
  horizon    = 2L,         # 2 períodos além do último observado
  include_ci = TRUE,       # IC95% via propagação de variância
  lang       = "pt"
)

print(pred_futuro)
head(pred_futuro$predictions)
```

```{r predicao-contrafactual}
# Cenário contrafactual: +2 °C de temperatura
pred_counter <- sus_mod_spacetime_predict(
  fit            = fit_st,
  newdata        = painel_st,   # grade observada
  covariates_new = list(temp_med = painel_st$temp_med + 2),  # override
  include_ci     = TRUE,
  lang           = "pt"
)
```

---

# Características das funções

## `sus_mod_spatial_bayes()` — Modelo Bayesiano Espacial Cross-seccional

Ajusta um modelo Bayesiano hierárquico para mapeamento de doenças em municípios (ou outras unidades de área), usando priores CAR via **CARBayes** (MCMC) ou **INLA** (aproximação de Laplace aninhada).

**Assinatura:**

```r
sus_mod_spatial_bayes(
  df, outcome, W,
  covariates  = NULL,
  offset      = NULL,
  family      = c("poisson", "binomial", "gaussian"),
  model       = c("bym", "leroux", "independent", "bym2"),
  n_iter      = 10000L,
  burnin      = 2000L,
  thin        = 10L,
  prior_tau2  = c(1, 0.01),
  seed        = 42L,
  lang        = "pt",
  verbose     = TRUE
)
```

**Parâmetro `model`:**

| Valor | Engine | Descrição |
|-------|--------|-----------|
| `"bym"` (padrão) | CARBayes/MCMC | Besag-York-Mollié: ICAR + IID |
| `"leroux"` | CARBayes/MCMC | CAR com parâmetro de mistura $\rho$ |
| `"independent"` | CARBayes/MCMC | Efeitos aleatórios IID (sem estrutura espacial) |
| `"bym2"` | INLA (requer instalação separada) | BYM2 reparametrizado com priores PC |

**Retorna:** objeto de classe `climasus_spatial_bayes` com slots:
- `$fixed`: efeitos fixos (média, DP, IC95% posterior)
- `$random`: efeitos aleatórios por município (`phi_mean`, `phi_sd`)
- `$rr`: risco relativo por município (`rr_mean`, `rr_lower95`, `rr_upper95`)
- `$fitted`: valores ajustados (escala de resposta)
- `$dic`: DIC (ou vetor com DIC e WAIC para BYM2)
- `$model`, `$family`, `$n_iter_effective`, `$call`

---

## `sus_mod_plot_spatial_bayes()` — Visualizações do Modelo Espacial Bayesiano

Produz mapas e gráficos a partir de um objeto `climasus_spatial_bayes`.

**Assinatura:**

```r
sus_mod_plot_spatial_bayes(
  x,
  municipalities = NULL,
  type           = c("rr", "uncertainty", "coef", "both"),
  title          = NULL,
  base_size      = 12,
  lang           = "pt",
  ...
)
```

**Parâmetro `type`:**

| Valor | Descrição | Requer `municipalities` |
|-------|-----------|------------------------|
| `"rr"` (padrão) | Choropleth do RR posterior médio; municípios com IC95% inteiramente acima de 1 recebem borda preta | Sim |
| `"uncertainty"` | Choropleth da largura do IC95% (plasma palette) | Sim |
| `"coef"` | Forest plot dos efeitos fixos com IC95% | Não |
| `"both"` | Painel RR + incerteza lado a lado (usa `patchwork` se disponível) | Sim |

**Retorna:** objeto `ggplot` (ou `patchwork` para `"both"`).

---

## `sus_mod_spacetime_bayes()` — Modelo Bayesiano Espaço-Temporal (INLA)

Ajusta um modelo hierárquico espaço-temporal completo usando INLA. Requer o pacote **INLA** (não está no CRAN; veja instruções de instalação abaixo).

**Assinatura:**

```r
sus_mod_spacetime_bayes(
  df,
  outcome,
  W,
  time_col          = "date",
  time_unit         = c("year", "month", "week", "auto"),
  covariates        = NULL,
  offset            = NULL,
  family            = c("poisson", "nbinomial", "binomial", "gaussian"),
  spatial_model     = c("bym2", "bym", "besag", "iid"),
  temporal_model    = c("rw1", "rw2", "ar1", "iid_time"),
  interaction_type  = c("none", "I", "II", "III", "IV"),
  pc_prior_u        = 0.5,
  pc_prior_alpha    = 0.01,
  compute_waic      = TRUE,
  compute_cpo       = FALSE,
  exceedance_threshold = 1.0,
  n_samples         = 1000L,
  seed              = 42L,
  lang              = "pt",
  verbose           = TRUE
)
```

**Parâmetros principais:**

| Parâmetro | Valores possíveis | Papel |
|-----------|-------------------|-------|
| `spatial_model` | `"bym2"` (padrão), `"bym"`, `"besag"`, `"iid"` | Estrutura do efeito espacial |
| `temporal_model` | `"rw1"`, `"rw2"` (padrão), `"ar1"`, `"iid_time"` | Estrutura do efeito temporal |
| `interaction_type` | `"none"`, `"I"` a `"IV"` | Tipo de interação Knorr-Held (2000) |
| `time_unit` | `"year"`, `"month"`, `"week"`, `"auto"` | Granularidade temporal |

**Retorna:** objeto de classe `climasus_spacetime_bayes` com slots:
- `$fixed`: efeitos fixos (mean, sd, lower95, upper95, mode)
- `$rr`: RR por célula (code_muni × time_idx) com `p_exceed`
- `$spatial_re`: efeito espacial por município (`phi_mean`, `phi_sd`)
- `$temporal_re`: efeito temporal por período (`psi_mean`, `psi_sd`)
- `$interaction_re`: interação por célula (`gamma_mean`, `gamma_sd`) ou `NULL`
- `$waic`, `$dic`: critérios de ajuste
- `$model_spec`, `$call`, `$n_areas`, `$n_times`

---

## `sus_mod_plot_spacetime()` — Visualizações do Modelo Espaço-Temporal

Produz cinco tipos de gráfico a partir de objetos `climasus_spacetime_bayes` ou `climasus_spacetime_exceedance`.

**Assinatura:**

```r
sus_mod_plot_spacetime(
  x,
  type           = c("rr_map", "temporal", "interaction", "exceedance", "coef"),
  municipalities = NULL,
  threshold      = 1.0,
  lang           = "pt",
  ...
)
```

**Parâmetro `type`:**

| Valor | Descrição | Requer `municipalities` | Requer `climasus_spacetime_exceedance` |
|-------|-----------|------------------------|---------------------------------------|
| `"rr_map"` | Choropleth do RR médio (médio sobre períodos, ou por período via `time_idx`) | Sim | Não |
| `"temporal"` | Série temporal do RR médio sobre municípios + IC95% | Não | Não |
| `"interaction"` | Heatmap $\gamma_{it}$ (município × período) | Não | Não |
| `"exceedance"` | Choropleth de $P(RR > t)$ | Sim | Sim (`climasus_spacetime_exceedance`) |
| `"coef"` | Forest plot dos efeitos fixos | Não | Não |

---

## `sus_mod_spacetime_exceedance()` — Probabilidades de Excedência

Calcula $P(RR > t \mid \text{dados})$ para cada célula município × período.

**Assinatura:**

```r
sus_mod_spacetime_exceedance(
  fit,
  thresholds     = c(1.0, 1.5, 2.0),
  aggregate_time = NULL,
  municipalities = NULL,
  lang           = "pt",
  verbose        = TRUE
)
```

**Parâmetros principais:**

| Parâmetro | Papel |
|-----------|-------|
| `thresholds` | Vetor de limiares $t$ para $P(RR > t)$; gera colunas `p_gt_1_0`, `p_gt_1_5`, etc. |
| `aggregate_time` | `"year"` ou `"month"` para agregar temporalmente antes do cálculo; `NULL` = sem agregação |
| `municipalities` | Objeto `sf` para junção espacial direta do resultado |

**Retorna:** objeto de classe `climasus_spacetime_exceedance` com:
- `$exceedance`: data.frame com `code_muni`, `time_idx` (ou `time_period`), `rr_mean`, colunas `p_gt_*`
- `$thresholds`: vetor de limiares usados
- `$n_exceed`: data.frame com contagem de células onde $P(RR > t) > 0.80$

---

## `sus_mod_spacetime_predict()` — Previsão Espaço-Temporal Aproximada

Gera previsões aproximadas via preditor linear para períodos futuros ou cenários contrafactuais.

**Assinatura:**

```r
sus_mod_spacetime_predict(
  fit,
  newdata        = NULL,
  horizon        = 0L,
  covariates_new = NULL,
  include_ci     = TRUE,
  return_samples = FALSE,
  lang           = "pt",
  verbose        = TRUE
)
```

**Parâmetros principais:**

| Parâmetro | Papel |
|-----------|-------|
| `horizon` | Períodos à frente quando `newdata = NULL`; extrapolação via RW1/RW2 |
| `newdata` | Data.frame com `code_muni` + `time_idx` + covariáveis para previsão in-sample ou cenário contrafactual |
| `covariates_new` | Lista nomeada de overrides de covariáveis (e.g. `list(temp_med = temp + 2)`) para análise de cenário |
| `include_ci` | Se `TRUE`, calcula IC95% via propagação de variância das posteriores |

**Retorna:** objeto de classe `climasus_spacetime_pred` com:
- `$predictions`: data.frame com `code_muni`, `time_idx`, `pred_mean`, `pred_lower95`, `pred_upper95`
- `$n_predicted`, `$horizon`, `$call`

> **Nota importante:** esta função usa um **preditor linear aproximado**. Para distribuições preditivas posteriores exatas, reajuste `sus_mod_spacetime_bayes()` com o conjunto de dados completo incluindo os períodos futuros.

---

# Resultados ilustrados

## Figura 1 — Mapa de Risco Relativo BYM (cross-seccional)

```{r fig1, eval=TRUE, echo=FALSE, out.width="100%", fig.cap="**Figura 1.** Mapa coroplético do risco relativo suavizado pelo modelo BYM (Besag-York-Mollié). Escala divergente centrada em RR = 1.0 (azul marinho = risco abaixo da média; vermelho = acima). Municípios com IC95% inteiramente acima de 1 apresentam borda preta (risco significativamente elevado). Fonte: climasus4r / sus_mod_spatial_bayes()."}
fig_ou_nota(
  "figuras/modbayes_rr_bym.png",
  .nota_gerar
)
```

## Figura 2 — Incerteza Posterior (largura do IC95%)

```{r fig2, eval=TRUE, echo=FALSE, out.width="100%", fig.cap="**Figura 2.** Mapa de incerteza: largura do intervalo de credibilidade de 95% para o risco relativo por município. Municípios com alta incerteza (paleta plasma escura) geralmente apresentam população pequena ou dados esparsos. Fonte: climasus4r / sus_mod_plot_spatial_bayes(type='uncertainty')."}
fig_ou_nota(
  "figuras/modbayes_incerteza_bym.png",
  .nota_gerar
)
```

## Figura 3 — Forest Plot de Coeficientes Fixos (BYM)

```{r fig3, eval=TRUE, echo=FALSE, out.width="80%", fig.cap="**Figura 3.** Forest plot dos efeitos fixos do modelo BYM: média posterior (ponto) e intervalo de credibilidade de 95% (linha horizontal). A linha tracejada vertical em zero é a referência de ausência de efeito. Fonte: climasus4r / sus_mod_plot_spatial_bayes(type='coef')."}
fig_ou_nota(
  "figuras/modbayes_coef_bym.png",
  .nota_gerar
)
```

```{r tbl1, eval=TRUE, echo=FALSE}
tbl_ou_nota(
  "dados/modbayes_resumo_fixos.rds",
  .nota_gerar,
  caption = "Tabela 1. Efeitos fixos do modelo BYM (média, DP e IC95% posterior)."
)
```

## Figura 4 — Tendência Temporal do RR (Modelo Espaço-Temporal)

```{r fig4, eval=TRUE, echo=FALSE, out.width="100%", fig.cap="**Figura 4.** Tendência temporal do risco relativo médio (sobre todos os municípios da RMSP), com intervalo de credibilidade de 95%. O efeito temporal é estimado por um passeio aleatório de segunda ordem (RW2), capturando aceleração e desaceleração suaves da tendência. Fonte: climasus4r / sus_mod_plot_spacetime(type='temporal')."}
fig_ou_nota(
  "figuras/modst_temporal.png",
  .nota_gerar
)
```

## Figura 5 — Mapa de RR Espaço-Temporal (Média do Período)

```{r fig5, eval=TRUE, echo=FALSE, out.width="100%", fig.cap="**Figura 5.** Mapa coroplético do risco relativo médio sobre todo o período de estudo (2014-2019), estimado pelo modelo espaço-temporal BYM2 + RW2. A suavização bayesiana é dupla: espacial (BYM2) e temporal (RW2). Fonte: climasus4r / sus_mod_plot_spacetime(type='rr_map')."}
fig_ou_nota(
  "figuras/modst_rr_map.png",
  .nota_gerar
)
```

## Figura 6 — Probabilidade de Excedência $P(RR > 1{,}5)$

```{r fig6, eval=TRUE, echo=FALSE, out.width="100%", fig.cap="**Figura 6.** Mapa da probabilidade posterior de excedência P(RR > 1,5), média temporal por município. Valores próximos de 1 indicam alta certeza de risco acima de 50% do esperado. A aproximação lognormal é usada quando apenas a média e o IC95% posterior estão disponíveis (Richardson et al., 2004). Fonte: climasus4r / sus_mod_spacetime_exceedance()."}
fig_ou_nota(
  "figuras/modbayes_excedencia.png",
  .nota_gerar
)
```

```{r tbl2, eval=TRUE, echo=FALSE}
tbl_ou_nota(
  "dados/modbayes_n_excedencia.rds",
  .nota_gerar,
  caption = "Tabela 2. Número de células município × período com P(RR > t) > 0,80, para cada limiar t."
)
```

## Figura 7 — Previsão Aproximada (Horizonte = 2 Períodos)

```{r fig7, eval=TRUE, echo=FALSE, out.width="100%", fig.cap="**Figura 7.** Previsão da contagem média de óbitos respiratórios para os dois períodos seguintes ao período de estudo, usando sus_mod_spacetime_predict(horizon = 2). Pontos laranja: períodos previstos; faixa verde: IC95% por propagação de variância. Aviso: preditor linear aproximado — para distribuições preditivas exatas, reajuste o modelo com os dados completos. Fonte: climasus4r / sus_mod_spacetime_predict()."}
fig_ou_nota(
  "figuras/modbayes_predicao.png",
  .nota_gerar
)
```

---

# Notas de implementação e boas práticas

## Instalação do INLA

O pacote **INLA** não está no CRAN. Para instalá-lo:

```{r inla-install, eval=FALSE}
install.packages(
  "INLA",
  repos = c(INLA = "https://inla.r-inla-download.org/R/stable",
            getOption("repos"))
)
```

## Proteger chamadas a pacotes `Suggests`

Qualquer chamada ao **INLA**, **CARBayes**, **spdep** ou **sf** deve ser protegida:

```{r protect-suggests, eval=FALSE}
if (!requireNamespace("INLA", quietly = TRUE)) {
  stop("INLA necessário: instale com install.packages('INLA', ...)")
}
```

## Escolha do modelo espacial

| Situação | Modelo recomendado |
|----------|-------------------|
| Análise exploratória rápida, sem INLA | `model = "bym"` (CARBayes) |
| Priores bem calibrados, escalabilidade | `model = "bym2"` (INLA) |
| Suspeita de dependência fraca | `model = "leroux"` |
| Apenas heterogeneidade não estruturada | `model = "independent"` |

## Escolha do modelo temporal

| Situação | Modelo recomendado |
|----------|-------------------|
| Tendência suave (recomendado para saúde) | `temporal_model = "rw2"` |
| Tendência mais local, ano a ano | `temporal_model = "rw1"` |
| Autocorrelação de curto prazo | `temporal_model = "ar1"` |

## Diagnóstico do MCMC (CARBayes)

Verifique:
- `fit_bym$n_iter_effective`: número de amostras pós-thinning (deve ser ≥ 400)
- `fit_bym$dic`: compare modelos pelo DIC menor (diferença > 5 = evidência substancial)

## Diagnóstico do INLA

Verifique:
- `fit_st$waic`: WAIC menor = ajuste melhor (com mesma estrutura de dados)
- `fit_st$dic`: complementar ao WAIC
- Razão `p_eff / observações` muito alta sugere sobreajuste

---

# Referências

Anselin, L. (1988). *Spatial Econometrics: Methods and Models*. Kluwer Academic Publishers.

Besag, J., York, J., & Mollié, A. (1991). Bayesian image restoration, with two applications in spatial statistics. *Annals of the Institute of Statistical Mathematics*, 43(1), 1–20.

Blangiardo, M., & Cameletti, M. (2015). *Spatial and Spatio-temporal Bayesian Models with R-INLA*. Wiley.

Gelman, A., Carlin, J. B., Stern, H. S., Dunson, D. B., Vehtari, A., & Rubin, D. B. (2013). *Bayesian Data Analysis* (3rd ed.). CRC Press.

Held, L., & Schrödle, B. (2010). Posterior and cross-validatory predictive checks: a comparison of MCMC and INLA. In *Statistical Modelling and Regression Structures* (pp. 91–110). Physica-Verlag.

Knorr-Held, L. (2000). Bayesian modelling of inseparable space-time variation in disease risk. *Statistics in Medicine*, 19(17–18), 2555–2567.

Lawson, A. B. (2018). *Bayesian Disease Mapping: Hierarchical Modeling in Spatial Epidemiology* (3rd ed.). CRC Press.

Lee, D. (2013). CARBayes: an R package for Bayesian spatial modelling with conditional autoregressive priors. *Journal of Statistical Software*, 55(13), 1–24.

Leroux, B. G., Lei, X., & Breslow, N. (2000). Estimation of disease rates in small areas: a new mixed model for spatial dependence. In *Statistical Models in Epidemiology, the Environment, and Clinical Trials* (pp. 179–191). Springer.

Richardson, S., Thomson, A., Best, N., & Elliott, P. (2004). Interpreting posterior relative risk estimates in disease-mapping studies. *Environmental Health Perspectives*, 112(9), 1016–1025.

Riebler, A., Sørbye, S. H., Simpson, D., & Rue, H. (2016). An intuitive Bayesian spatial model for disease mapping that accounts for scaling. *Statistical Methods in Medical Research*, 25(4), 1145–1165.

Rue, H., Martino, S., & Chopin, N. (2009). Approximate Bayesian inference for latent Gaussian models by using integrated nested Laplace approximations. *Journal of the Royal Statistical Society: Series B*, 71(2), 319–392.

---

# Navegação

| Anterior | Esta página | Próxima |
|----------|-------------|---------|
| [Modelos Espaciais](mod-06-espacial.html) | **Modelos Bayesianos** | [Vulnerabilidade e SWOT](mod-08-vulnerabilidade-swot.html) |

[Voltar ao Hub de Tutoriais](tutorials.html)
