---
title: "Modelagem 05: Machine Learning (Gradient Boosting / XGBoost)"
author: "Equipe climasus4r"
date: "`r format(Sys.Date(), '%d/%m/%Y')`"
output:
  html_document:
    css: _tutorial-style.css
    toc: true
    toc_float: true
    number_sections: false
---

```{r setup, include=FALSE}
# ATENÇÃO — estratégia de pré-renderização.
# Este tutorial NÃO ajusta modelos durante a renderização. Todas as figuras e
# tabelas foram geradas UMA vez pelo script scripts/modelagem_05_ml.R e
# são apenas carregadas aqui (PNG via include_graphics; RDS via readRDS).
# Por isso, os chunks de ensino abaixo usam eval = FALSE: o código é mostrado,
# mas não é executado no momento do knit.
knitr::opts_chunk$set(echo = TRUE, eval = FALSE, message = FALSE, warning = FALSE)

# Helpers para exibir artefatos de forma robusta: se o arquivo ainda não foi
# gerado (script de geração não executado), mostram uma nota em vez de quebrar
# o knit. Assim a vignette renderiza a qualquer momento.
fig_ou_nota <- function(path, nota) {
  if (file.exists(path)) knitr::include_graphics(path)
  else knitr::asis_output(paste0("> *", nota, "*"))
}
tbl_ou_nota <- function(path, nota, caption = NULL) {
  if (file.exists(path)) knitr::kable(readRDS(path), caption = caption)
  else knitr::asis_output(paste0("> *", nota, "*"))
}
.nota_gerar <- "Artefato indisponível — rode `Rscript scripts/modelagem_05_ml.R` (a partir da raiz do pacote) para gerá-lo."
```

# Objetivo

Ao final deste tutorial você será capaz de **treinar um modelo de Machine
Learning baseado em Gradient Boosting (XGBoost)** para prever contagens diárias
de desfechos de saúde a partir de features climáticas, de calendário e
socioespaciais — usando `sus_mod_ml()` —, e de **visualizar os resultados**
(importância de variáveis, ajuste CV, curva de convergência) com
`sus_mod_plot_ml()`.

O `sus_mod_ml()` **complementa**, sem substituir, a família DLNM/meta-análise
do `climasus4r`: o DLNM estima a **relação causal** não-linear e defasada entre
temperatura e saúde; o XGBoost foca na **acurácia preditiva** em um espaço de
features mais amplo, simultâneo (clima + calendário + socioeconômico) e sem
suposições paramétricas sobre a forma funcional.

# Contexto científico

## Gradient Boosting para dados de contagem em saúde

O **Gradient Boosting** (Friedman, 2001) é uma técnica de aprendizado de
máquina que constrói modelos aditivos de forma iterativa: cada árvore de decisão
nova corrige os erros das anteriores, minimizando uma função de perda. O
**XGBoost** (Chen & Guestrin, 2016) é a implementação regularizada mais
utilizada na prática, com paralelismo eficiente e controle de overfitting por
regularização L1/L2 e subsampling.

Para desfechos de **contagem** (óbitos, internações, casos), o objetivo
`"count:poisson"` minimiza a **deviância de Poisson**, equivalente a um modelo
log-linear:

$$
\ell(\theta) = -\sum_{i=1}^{n} \left[ y_i \log(\hat{y}_i) - \hat{y}_i \right]
$$

onde $\hat{y}_i = \exp\!\left(\sum_{k=1}^{K} f_k(\mathbf{x}_i)\right)$ é a
predição do ensemble de $K$ árvores e $f_k$ é a $k$-ésima árvore com pesos
regularizados. A predição final está na escala de **contagens** (lambda de
Poisson).

O número ótimo de árvores ($K^*$) é determinado por **validação cruzada com
early stopping**: o treinamento para quando a métrica de validação não melhora
por `early_stopping` rodadas consecutivas, prevenindo overfitting. Seja
$\mathcal{L}^{(t)}_\text{cv}$ a métrica no fold de validação na rodada $t$:

$$
K^* = \arg\min_{t \in \{1,\ldots,T\}} \mathcal{L}^{(t)}_\text{cv}
\quad \text{com parada se } \mathcal{L}^{(t+r)}_\text{cv} \geq
\mathcal{L}^{(t)}_\text{cv} \;\forall\, r \leq \texttt{early\_stopping}
$$

## Validação cruzada agrupada por município

Dados de saúde ambiental têm estrutura de **painel** (municípios $\times$ dias).
Se as observações de um mesmo município aparecerem tanto no treino quanto na
validação, o modelo aprende o efeito fixo do município — e a métrica de CV
superestima a capacidade de generalização para **novos** municípios. O
`sus_mod_ml()` resolve isso com **validação cruzada agrupada** (`id_col`): cada
grupo (município) fica inteiramente em um único fold, garantindo que o modelo
seja validado em municípios que não viu durante o treino. O resultado são
**previsões fora da amostra** (OOF — Out-of-Fold) verdadeiramente
generalizáveis.

## Importância de variáveis: Gain

O XGBoost calcula três métricas de importância por feature:

| Métrica | Interpretação |
|---------|---------------|
| **Gain** | Redução média da perda por divisão que usa esta variável. Principal métrica de relevância preditiva. |
| **Cover** | Número médio de observações afetadas por divisões desta variável. Indica abrangência. |
| **Frequency** | Proporção de todas as divisões que usam esta variável. Indica frequência de uso. |

> **Caso condutor.** Investigamos a **temperatura e os desfechos de saúde em
> idosos (60+) na Região Metropolitana de São Paulo, 2014–2019**
> (respiratórias J00–J99). Neste tutorial treinamos um XGBoost para **prever
> a contagem diária de óbitos** a partir de features climáticas (temperatura
> média, umidade, pressão) e de calendário (dia da semana, mês, tendência).
> A validação cruzada é agrupada por município para evitar vazamento de
> informação entre treino e validação.

# Dados utilizados

| Entrada | Arquivo | Papel |
|---------|---------|-------|
| Série diária de saúde | `dados/caso_serie.rds` | Desfecho (`n_obitos`) e identificador de município |
| Dados climáticos (estação INMET) | `dados/caso_clima_estacao.rds` | Features climáticas (`tair_c`, `rh_pct`, `pressao_hpa`) por município e dia |
| Dados socioeconômicos | `dados/caso_socio.rds` | Features adicionais (IDHM, Gini) por município |

Se qualquer arquivo de entrada estiver ausente, o script gera automaticamente
uma série **sintética mínima realista** (12 municípios, 6 anos, sinal
temperatura–saúde em curva-V) com aviso explícito, para que o pipeline
complete mesmo sem a cadeia completa.

**Features construídas pelo script:**

| Feature | Tipo | Descrição |
|---------|------|-----------|
| `tair_c` | Climática | Temperatura média do ar (°C) |
| `rh_pct` | Climática | Umidade relativa (%) |
| `pressao_hpa` | Climática | Pressão atmosférica (hPa) |
| `tair_c_sq` | Climática (derivada) | Temperatura ao quadrado (efeito não-linear) |
| `tair_c_7d` | Climática (lag) | Média móvel de 7 dias da temperatura |
| `tair_c_14d` | Climática (lag) | Média móvel de 14 dias da temperatura |
| `dia_do_ano` | Calendário | Dia juliano (1–365) |
| `dia_semana` | Calendário | Dia da semana (1=seg, 7=dom) |
| `mes` | Calendário | Mês (1–12) |
| `ano` | Calendário | Ano (2014–2019) |
| `tendencia` | Calendário | Dias desde o início do período |
| `inverno` | Binário sazonal | 1 se junho–agosto, 0 caso contrário |
| `verao` | Binário sazonal | 1 se dezembro–fevereiro, 0 caso contrário |
| `fim_semana` | Binário | 1 se sábado ou domingo |

# Pipeline completo

Os blocos abaixo reproduzem o que o script `scripts/modelagem_05_ml.R` executa.
Comece carregando o pacote:

```{r carregar}
library(climasus4r)
```

## Carregar os dados de entrada

Os arquivos são lidos com guarda `file.exists()`, garantindo que o pipeline
complete mesmo sem a cadeia anterior. Os caminhos são **relativos à raiz do
pacote** (pois o script roda de lá via `Rscript scripts/modelagem_05_ml.R`).

```{r carregar-dados}
# Caminhos relativos à raiz do pacote (como o script roda)
path_serie  <- file.path("vignettes-pt", "dados", "caso_serie.rds")
path_clima  <- file.path("vignettes-pt", "dados", "caso_clima_estacao.rds")
path_socio  <- file.path("vignettes-pt", "dados", "caso_socio.rds")

caso_serie <- if (file.exists(path_serie)) readRDS(path_serie)  else NULL
caso_clima <- if (file.exists(path_clima)) readRDS(path_clima)  else NULL
caso_socio <- if (file.exists(path_socio)) readRDS(path_socio)  else NULL

# Se caso_serie ou caso_clima ausentes, o script gera dados sintéticos
# realistas (12 municípios × 6 anos) com sinal temperatura-saúde em curva-V.
```

## Preparar o data.frame de features

O `sus_mod_ml()` aceita qualquer `data.frame` (incluindo `climasus_df`). Aqui
construímos as features climáticas e de calendário, e opcionalmente vinculamos
features socioeconômicas por município.

```{r preparar-features}
# Engenharia de features de calendário
df_model <- caso_serie |>
  dplyr::mutate(
    dia_do_ano   = as.integer(format(date, "%j")),
    dia_semana   = as.integer(format(date, "%u")),
    mes          = as.integer(format(date, "%m")),
    ano          = as.integer(format(date, "%Y")),
    tendencia    = as.integer(date - min(date)),
    inverno      = as.integer(mes %in% 6:8),
    verao        = as.integer(mes %in% c(12, 1, 2)),  # 12:2 geraria 12,11,...,2
    fim_semana   = as.integer(dia_semana >= 6),
    tair_c_sq    = tair_c^2,
    tair_c_7d    = as.numeric(stats::filter(tair_c, rep(1/7,  7), sides = 1)),
    tair_c_14d   = as.numeric(stats::filter(tair_c, rep(1/14, 14), sides = 1))
  ) |>
  dplyr::filter(!is.na(tair_c_14d)) |>
  dplyr::select(-date)               # remove coluna Date (não numérica)

# Opcional: vincular features socioeconômicas
if (!is.null(caso_socio)) {
  df_model <- dplyr::left_join(df_model, caso_socio,
                               by = "municipio",
                               relationship = "many-to-one")
}
```

## Ajustar o modelo XGBoost com `sus_mod_ml()`

```{r ajustar-ml}
ml_fit <- sus_mod_ml(
  df               = df_model,
  outcome_col      = "n_obitos",
  feature_cols     = NULL,          # auto: todas as numéricas exceto outcome e id
  id_col           = "municipio",   # CV agrupada por município (evita vazamento)
  objective        = "count:poisson",
  nrounds          = 500L,
  max_depth        = 6L,
  eta              = 0.05,
  subsample        = 0.8,
  colsample_bytree = 0.8,
  min_child_weight = 1,
  nfold            = 5L,
  early_stopping   = 50L,
  seed             = 42L,
  lang             = "pt",
  verbose          = TRUE
)

# Inspecionar o objeto retornado
print(ml_fit)          # resumo de performance e top features
tidy(ml_fit)           # tibble de predições (observed / fitted / cv_predicted / residual)
```

## Previsão em novos dados com `predict()`

O método `predict.climasus_ml()` aplica o modelo treinado a um `data.frame`
novo. As colunas devem ser as mesmas do treino (`ml_fit$meta$feature_cols`).

```{r prever-novos}
# Cenário: onda de calor (tair_c = 34 °C) num dia de semana de janeiro
novo_dado <- data.frame(
  tair_c       = 34,    tair_c_sq   = 34^2,
  tair_c_7d    = 32,    tair_c_14d  = 30,
  rh_pct       = 45,    pressao_hpa = 918,
  dia_do_ano   = 15,    dia_semana  = 2,
  mes          = 1,     ano         = 2019,
  tendencia    = 1840,  inverno     = 0,
  verao        = 1,     fim_semana  = 0
)

obitos_previstos <- predict(ml_fit, newdata = novo_dado)
cat("Óbitos previstos (onda de calor):", round(obitos_previstos, 1), "\n")
```

## Visualizações com `sus_mod_plot_ml()`

```{r plot-importance}
# Importância das variáveis (Gain) — top 15
sus_mod_plot_ml(
  x           = ml_fit,
  type        = "importance",
  output_type = "plot",
  n_top       = 15L,
  lang        = "pt"
)
```

```{r plot-fit}
# Observado vs. predito CV (out-of-fold) — diagnóstico de ajuste
sus_mod_plot_ml(
  x           = ml_fit,
  type        = "fit",
  output_type = "plot",
  lang        = "pt"
)
```

```{r plot-cv-log}
# Curva de aprendizado: métrica de treinamento e de validação por rodada
sus_mod_plot_ml(
  x           = ml_fit,
  type        = "cv_log",
  output_type = "plot",
  lang        = "pt"
)
```

```{r plot-tabela}
# output_type = "all" retorna lista com $plot, $table e $data
out_imp <- sus_mod_plot_ml(ml_fit, type = "importance", output_type = "all")
out_imp$table   # tibble: Feature, Gain, Cover, Frequency
```

# Características das funções

## `sus_mod_ml()` — Ajuste do modelo XGBoost

Treina um modelo XGBoost de Gradient Boosting para prever um desfecho de saúde
(contagem, taxa ou binário) a partir de features numéricas. Incorpora validação
cruzada agrupada com early stopping para determinar o número ótimo de árvores
e retorna predições out-of-fold para diagnóstico imparcial.

**Argumentos principais:**

| Argumento | Padrão | Descrição |
|-----------|--------|-----------|
| `df` | — | `data.frame` ou `climasus_df` com outcome e features |
| `outcome_col` | — | Nome da coluna-alvo (deve ser numérica) |
| `feature_cols` | `NULL` | Colunas preditoras; `NULL` = todas as numéricas exceto outcome e id |
| `id_col` | `NULL` | Coluna de agrupamento para CV sem vazamento entre grupos (ex.: município) |
| `objective` | `"count:poisson"` | Função de perda: `"count:poisson"`, `"reg:squarederror"`, `"binary:logistic"` |
| `nrounds` | `500L` | Número máximo de árvores (rodadas de boosting) |
| `max_depth` | `6L` | Profundidade máxima das árvores |
| `eta` | `0.05` | Taxa de aprendizado (shrinkage); menor = mais conservador, requer mais rounds |
| `subsample` | `0.8` | Fração de linhas amostradas por árvore (regularização) |
| `colsample_bytree` | `0.8` | Fração de colunas amostradas por árvore |
| `min_child_weight` | `1` | Peso mínimo por folha; aumentar previne overfitting em padrões raros |
| `nfold` | `5L` | Número de folds de CV |
| `early_stopping` | `50L` | Parar se a métrica CV não melhorar por N rodadas consecutivas |
| `seed` | `42L` | Semente aleatória para reprodutibilidade |
| `lang` | `"pt"` | Idioma das mensagens: `"pt"`, `"en"`, `"es"` |

**Retorno — objeto `climasus_ml` (lista nomeada):**

| Componente | Conteúdo |
|------------|----------|
| `$predictions` | Tibble: `observed`, `fitted`, `cv_predicted`, `residual`, (e `id_col` se fornecido) |
| `$importance` | Tibble ordenado por `Gain`: `Feature`, `Gain`, `Cover`, `Frequency` |
| `$performance` | Lista: `RMSE_train`, `MAE_train`, `R2_train`, `RMSE_cv`, `MAE_cv`, `R2_cv`, `Pearson_cv`, `best_nrounds` |
| `$model` | Objeto `xgb.Booster` final treinado no conjunto completo com `best_nrounds` |
| `$cv_log` | `data.frame` do `xgb.cv()` com métrica por rodada (treino e validação) |
| `$meta` | Lista com todos os parâmetros da chamada (rastreabilidade) |

**Métodos S3 disponíveis:** `print()`, `summary()`, `tidy()` (predições),
`predict()` (novos dados).

**Dependência:** requer o pacote `xgboost` (Suggests). Se ausente, a função
lança erro informativo com instrução de instalação.

## `sus_mod_plot_ml()` — Visualizações do modelo ML

Produz três tipos de gráfico diagnóstico a partir de um objeto `climasus_ml`.

**Argumentos:**

| Argumento | Padrão | Descrição |
|-----------|--------|-----------|
| `x` | — | Objeto `climasus_ml` de `sus_mod_ml()` |
| `type` | `"importance"` | Tipo de gráfico: ver tabela abaixo |
| `output_type` | `"plot"` | `"plot"` → ggplot2; `"table"` → tibble; `"all"` → lista `$plot/$table/$data` |
| `n_top` | `20L` | Número máximo de features no gráfico de importância |
| `interactive` | `FALSE` | `TRUE` converte para widget `plotly` interativo |
| `base_size` | `12` | Tamanho base da fonte ggplot2 |
| `save_plot` | `NULL` | Caminho para salvar o gráfico (PNG/HTML) |
| `lang` | `"pt"` | Idioma dos rótulos: `"pt"`, `"en"`, `"es"` |

**Tipos de gráfico (`type`):**

| `type` | O que mostra | Componente de `$` usado |
|--------|-------------|-------------------------|
| `"importance"` | Barras horizontais por feature, ordenadas por Gain (maior = mais preditivo) | `$importance` |
| `"fit"` | Dispersão observado × predito CV (OOF), com linha de identidade e anotações de R² e RMSE | `$predictions` |
| `"cv_log"` | Curva de métrica de treinamento e de validação cruzada por rodada, com marcador na melhor rodada | `$cv_log` |
| `"prediction"` | Série temporal dos valores preditos (OOF) sobrepostos aos observados ao longo do tempo | `$predictions` |
| `"residuals"` | Distribuição e padrão temporal dos resíduos (observado − predito); detecta heteroscedasticidade e padrões sazonais remanescentes | `$predictions` |

**Retorno:** `ggplot` (padrão), tibble dos dados plotados (`output_type = "table"`),
ou lista nomeada com os dois (`output_type = "all"`).

# Fórmulas e fundamentos matemáticos

## Objetivo XGBoost count:poisson

O ensemble de $K$ árvores $\{f_k\}$ é ajustado minimizando a deviância de
Poisson regularizada:

$$
\mathcal{L}(\{f_k\}) = \sum_{i=1}^{n}
\underbrace{\left[-y_i \log \hat{y}_i + \hat{y}_i\right]}_{\text{deviância Poisson}}
+ \sum_{k=1}^{K} \underbrace{\Omega(f_k)}_{\text{regularização L1/L2}}
$$

onde $\hat{y}_i = \exp\!\bigl(\sum_{k=1}^K f_k(\mathbf{x}_i)\bigr)$ e
$\Omega(f) = \gamma T + \tfrac{1}{2}\lambda \|\mathbf{w}\|^2 + \alpha \|\mathbf{w}\|_1$
penaliza complexidade ($T$ = número de folhas, $\mathbf{w}$ = pesos).

## Algoritmo de boosting (passo $t$)

Na rodada $t$, adiciona-se a árvore $f_t$ que minimiza a aproximação quadrática
de segunda ordem da perda:

$$
\tilde{\mathcal{L}}^{(t)} = \sum_{i=1}^{n}
\left[g_i f_t(\mathbf{x}_i) + \tfrac{1}{2} h_i f_t(\mathbf{x}_i)^2\right]
+ \Omega(f_t)
$$

sendo $g_i = \partial_{\hat{y}} \ell(y_i, \hat{y}_i^{(t-1)})$ e
$h_i = \partial^2_{\hat{y}} \ell(y_i, \hat{y}_i^{(t-1)})$ o gradiente e a
Hessiana da perda.

## Métricas de avaliação

$$
\text{RMSE} = \sqrt{\frac{1}{n}\sum_{i=1}^n (y_i - \hat{y}_i)^2}
\qquad
\text{MAE} = \frac{1}{n}\sum_{i=1}^n |y_i - \hat{y}_i|
\qquad
R^2 = 1 - \frac{\sum (y_i - \hat{y}_i)^2}{\sum (y_i - \bar{y})^2}
$$

As métricas de CV (sufixo `_cv`) são calculadas sobre as **predições
out-of-fold**: cada observação é predita pelo modelo que **não a viu** no
treino, fornecendo uma estimativa não viesada do erro de generalização.

# Resultados ilustrados

```{r fig-importance, eval=TRUE, echo=FALSE}
fig_ou_nota("figuras/modml_importance.png", .nota_gerar)
```

**Figura 1.** Importância das variáveis (Gain) — top 15 features. O Gain
mede a redução média da perda de Poisson por divisão que utiliza cada variável.
Features de temperatura (incluindo médias móveis e transformações não-lineares)
e de calendário (sazonalidade, tendência) costumam liderar. O gráfico é
produzido por `sus_mod_plot_ml(type = "importance")`.

```{r fig-fit, eval=TRUE, echo=FALSE}
fig_ou_nota("figuras/modml_fit.png", .nota_gerar)
```

**Figura 2.** Observado versus predito fora da amostra (CV out-of-fold). Cada
ponto é um dia × município; a linha tracejada é a identidade perfeita (predito
= observado). As anotações de R² e RMSE são calculadas sobre as predições OOF
— imparciais, pois cada observação foi predita por um modelo que não a usou no
treino. Produzido por `sus_mod_plot_ml(type = "fit")`.

```{r fig-cv-log, eval=TRUE, echo=FALSE}
fig_ou_nota("figuras/modml_cv_log.png", .nota_gerar)
```

**Figura 3.** Curva de convergência da validação cruzada. A linha de treino
(cinza) decresce monotonamente; a linha de validação (azul) atinge o mínimo na
melhor rodada (linha vertical tracejada), após o qual o early stopping interrompe
o treinamento. A diferença entre as curvas quantifica o overfitting. Produzido
por `sus_mod_plot_ml(type = "cv_log")`.

```{r fig-features-ts, eval=TRUE, echo=FALSE}
fig_ou_nota("figuras/modml_features_ts.png", .nota_gerar)
```

**Figura 4.** Série temporal da feature mais importante e dos óbitos diários
(ambos padronizados em z-score) para o ano de 2017. A covariação visual
ilustra por que a variável climática lidera a importância preditiva: quando
a temperatura cai (inverno paulistano), os óbitos respiratórios sobem.

```{r fig-performance, eval=TRUE, echo=FALSE}
fig_ou_nota("figuras/modml_performance.png", .nota_gerar)
```

**Figura 5.** Comparação das métricas de desempenho entre o conjunto de treino
(in-sample) e a validação cruzada OOF. A diferença entre treino e CV indica a
magnitude do overfitting; quanto menor a diferença, melhor a capacidade de
generalização do modelo.

## Tabelas de resultados

```{r tbl-desempenho, eval=TRUE, echo=FALSE}
tbl_ou_nota("dados/modml_resumo.rds", .nota_gerar,
            caption = "Tabela 1. Métricas de desempenho do modelo XGBoost (treino vs. validação cruzada OOF).")
```

```{r tbl-importancia, eval=TRUE, echo=FALSE}
tbl_ou_nota("dados/modml_importance_tbl.rds", .nota_gerar,
            caption = "Tabela 2. Importância das variáveis (top 15 por Gain). Gain: redução média da perda por divisão. Cover: cobertura média (obs). Frequency: proporção de divisões.")
```

# Boas práticas e limitações

**O que o XGBoost captura bem:**

- Relações não-lineares complexas entre features e desfecho (sem necessidade de
  especificar a forma funcional)
- Interações de alta ordem (ex.: efeito do calor amplificado em fim de semana)
- Grande número de features simultâneas sem seleção prévia manual

**O que o XGBoost não faz (diferença crítica em relação ao DLNM):**

- **Não modela defasagem distribuída:** o efeito da temperatura do dia $t-k$ deve
  ser incluído como feature explícita (ex.: `tair_c_7d`, `tair_c_14d`). O DLNM
  modelao lag de forma contínua.
- **Não fornece intervalos de confiança** para as predições individuais por padrão.
  Para quantificar incerteza, use simulação bootstrap ou conformal prediction.
- **Não é interpretável como risco relativo** diretamente: os valores preditos são
  contagens (lambda de Poisson), não RRs. Para estimativas causais de RR, use
  `sus_mod_dlnm()`.

**Vazamento de dados temporal:** em séries temporais, uma validação cruzada
aleatória pode violar a ordem temporal (treinar com o futuro para prever o passado).
Para estudos com dependência temporal forte, considere CV por blocos temporais
(time-series split). O `id_col` do `sus_mod_ml()` controla o vazamento
*espacial* (por município), não o temporal.

# Referências

- Chen, T., & Guestrin, C. (2016). XGBoost: A Scalable Tree Boosting System.
  *Proceedings of the 22nd ACM SIGKDD International Conference on Knowledge
  Discovery and Data Mining*, 785–794. <https://doi.org/10.1145/2939672.2939785>
- Friedman, J. H. (2001). Greedy function approximation: A gradient boosting
  machine. *Annals of Statistics*, 29(5), 1189–1232.
- Hastie, T., Tibshirani, R., & Friedman, J. (2009). *The Elements of Statistical
  Learning* (2nd ed.). Springer. Cap. 10 (Boosting and Additive Trees).
- Gasparrini, A., Armstrong, B., & Kenward, M. G. (2010). Distributed lag
  non-linear models. *Statistics in Medicine*, 29(21), 2224–2234.
- Bhaskaran, K., Gasparrini, A., Hajat, S., Smeeth, L., & Armstrong, B. (2013).
  Time series regression studies in environmental epidemiology. *International
  Journal of Epidemiology*, 42(4), 1187–1195.
- Ministério da Saúde (Brasil). DATASUS — Departamento de Informática do SUS.
  Disponível em: <http://datasus.saude.gov.br>.

---

# Navegação

- [Voltar ao hub de tutoriais](tutorials.html)
- **Anterior:** [Modelagem 04 — Meta-análise Multi-cidade](mod-04-multicidade.html)
- **Próximo:** [Modelagem 06 — Análise Espacial](mod-06-espacial.html)

> **Como reproduzir as figuras.** Rode uma única vez, a partir da raiz do
> pacote:
> `Rscript scripts/modelagem_05_ml.R`
>
> O script salva as figuras em `vignettes-pt/figuras/` (prefixo `modml_`),
> as tabelas em `vignettes-pt/dados/` e o objeto ajustado
> (`mod_ml_fit.rds`) que tutoriais subsequentes podem reutilizar.
> O pacote `xgboost` deve estar instalado:
> `install.packages("xgboost")`
