---
title: "Modelagem 04: Análise Multi-cidade — Pooling, Meta-regressão e Sensibilidade"
author: "Equipe climasus4r"
date: "`r format(Sys.Date(), '%d/%m/%Y')`"
output:
  html_document:
    toc: true
    toc_depth: 4
    toc_float:
      collapsed: true
      smooth_scroll: true
    number_sections: true
    theme: flatly
    highlight: tango
    code_folding: show
    code_download: true
    self_contained: true
    df_print: paged
---

```{css, echo=FALSE}
/* -- Variaveis de Cores Modernas -- */
:root {
  --primary-color: #1D9E75;
  --dark-green: #0f3d2e;
  --bg-light: #f8faf9;
  --text-main: #1a1a1a;
  --code-bg: #fdfdfd;
  --warning-orange: #ff9800;
  --info-blue: #2196f3;
}
html { scroll-behavior: smooth; }
body { font-family: 'Source Serif 4', Georgia, serif; font-size: 18px; color: var(--text-main); background-color: #fff; line-height: 1.6; }
h1, h2, h3, h4 { font-family: 'Inter', sans-serif; font-weight: 700; color: var(--dark-green); }
h1.title { font-size: 2.8em; border-bottom: 4px solid var(--primary-color); padding-bottom: 10px; margin-bottom: 1.5rem; }
h2 { margin-top: 2rem; border-left: 4px solid var(--primary-color); padding-left: 1rem; }
pre.r, pre.sourceCode { background-color: var(--code-bg); border: 1px solid #e1e1e1; border-left: 5px solid var(--primary-color) !important; border-radius: 8px; box-shadow: 0 2px 4px rgba(0,0,0,0.05); padding: 1rem; }
.callout { padding: 1.2em 1.5em; margin: 1.5em 0; border-radius: 8px; border-left: 6px solid; background-color: var(--bg-light); }
.callout-note { background-color: #f0f7ff; border-color: #007bff; }
.callout-tip { background-color: #e8f5e9; border-color: #1D9E75; }
.callout-warning { background-color: #fff3e0; border-color: #ff9800; }
.workflow-container { background: linear-gradient(135deg, #f8faf7 0%, #ffffff 100%); border-radius: 12px; padding: 1.5rem; margin: 1.5rem 0; border: 1px solid #dce8e1; overflow-x: auto; }
.workflow-steps { display: flex; flex-wrap: wrap; justify-content: center; gap: 0.5rem; font-family: 'Inter', monospace; font-size: 0.8rem; }
.workflow-step { background: var(--primary-color); color: white; padding: 0.5rem 1rem; border-radius: 20px; white-space: nowrap; }
.workflow-arrow { color: var(--primary-color); font-weight: bold; font-size: 1.2rem; }
.feature-grid { display: grid; grid-template-columns: repeat(auto-fit, minmax(280px, 1fr)); gap: 1.5rem; margin: 2rem 0; }
.feature-card { background: white; border-radius: 12px; padding: 1.5rem; border: 1px solid #e1e1e1; transition: transform 0.2s ease, box-shadow 0.2s ease; text-align: center; }
.feature-card:hover { transform: translateY(-4px); box-shadow: 0 8px 24px rgba(0,0,0,0.1); }
.feature-icon { font-size: 2rem; margin-bottom: 1rem; }
.feature-card h3 { margin-top: 0; color: var(--primary-color); font-size: 1.1rem; }
table { width: 100%; border-collapse: collapse; margin: 1.5rem 0; }
th, td { padding: 12px; text-align: left; border-bottom: 1px solid #e1e1e1; }
th { background-color: var(--bg-light); font-weight: 600; color: var(--dark-green); }
.github-feedback-btn { display: inline-flex; align-items: center; gap: 8px; background-color: #24292e; color: white; padding: 10px 20px; border-radius: 6px; text-decoration: none; font-family: sans-serif; transition: background-color 0.2s; margin-top: 1rem; }
.github-feedback-btn:hover { background-color: #2c3e50; color: white; text-decoration: none; }
@media (max-width: 768px) { body { font-size: 16px; } h1.title { font-size: 2rem; } .workflow-steps { flex-direction: column; align-items: center; } }
```


```{r setup, include=FALSE}
# ATENÇÃO — estratégia de pré-renderização.
# Este tutorial NÃO executa modelos estatísticos durante a renderização.
# Todas as figuras e tabelas foram geradas UMA vez pelo script
# scripts/modelagem_04_multicidade.R e são apenas carregadas aqui.
# Os chunks de ensino usam eval = FALSE: o código é mostrado, mas não executado.
knitr::opts_chunk$set(echo = TRUE, eval = FALSE, message = FALSE, warning = FALSE)

# Helpers robustos para exibir artefatos: se o arquivo ainda não foi gerado
# (script de geração não executado), mostram uma nota em vez de quebrar o knit.
fig_ou_nota <- function(path, nota) {
  if (file.exists(path)) knitr::include_graphics(path)
  else knitr::asis_output(paste0("> *", nota, "*"))
}
tbl_ou_nota <- function(path, nota, caption = NULL) {
  if (file.exists(path)) knitr::kable(readRDS(path), caption = caption)
  else knitr::asis_output(paste0("> *", nota, "*"))
}
.nota_gerar <- paste0(
  "Artefato indisponível — rode `Rscript scripts/modelagem_04_multicidade.R` ",
  "(a partir da raiz do pacote) para gerá-lo."
)
```

# Objetivo

Ao final deste tutorial você será capaz de:

1. **Ajustar um DLNM por cidade** e reunir os modelos numa lista nomeada.
2. **Agrupar as estimativas** via meta-análise multivariada dois estágios (`sus_mod_pool()`), obtendo uma curva exposição-resposta combinada com estatísticas de heterogeneidade (Cochran Q, I²) e BLUPs (Best Linear Unbiased Predictors) por cidade.
3. **Aplicar meta-regressão** (`sus_mod_metaregression()`) para testar se uma covariável de cidade (ex.: IDH) explica parte da heterogeneidade entre municípios.
4. **Comparar subgrupos** populacionais (`sus_mod_sensitivity()`) — por exemplo, faixas etárias de idosos — identificando quais são mais vulneráveis ao calor e ao frio.
5. **Visualizar** todos os resultados com as funções pareadas `sus_mod_plot_pool()` e `sus_mod_plot_sensitivity()`.

Este é o **Tutorial 4 de Modelagem** da série do `climasus4r`, enquadrado pelo chapéu do **bioestatístico / epidemiologista ambiental**. Os dados de entrada são as saídas encadeadas dos tutoriais anteriores: `dados/caso_serie.rds` (série diária de saúde) e `dados/caso_clima_estacao.rds` (temperatura INMET alinhada).

---

# Contexto científico

## A abordagem dois estágios em epidemiologia ambiental

Estudos multi-cidade estimam a associação clima-saúde em cada localidade separadamente (Estágio 1) e depois combinam as estimativas num único estimador médio (Estágio 2), permitindo também quantificar a variação entre locais (heterogeneidade). Essa estrutura é conhecida como **análise dois estágios** (Gasparrini et al., 2012; Gasparrini & Armstrong, 2013).

No contexto dos Modelos de Defasagem Distribuída Não-linear (DLNM), cada cidade contribui com um vetor de coeficientes do cross-basis e sua matriz de variância-covariância. O segundo estágio combina esses vetores por **meta-análise multivariada** (Berkey et al., 1995; White, 2011), preservando toda a dimensão lag do efeito.

## Heterogeneidade entre cidades

A heterogeneidade real nas associações temperatura-mortalidade entre cidades brasileiras foi documentada em estudos como o de Zhao et al. (2021) e em análises regionais que apontam gradiente Norte-Sul influenciado por temperatura média, altitude e estrutura demográfica. O IDH é frequentemente empregado como proxy da capacidade adaptativa local (Gasparrini et al., 2015).

## Sensibilidade por subgrupos

A análise de sensibilidade compara curvas exposição-resposta entre estratos populacionais (grupos etários, sexo, quintil de renda), identificando quais subgrupos exibem maior risco relativo frente a extremos térmicos — informação diretamente utilizável em planos de ação em saúde.

> **Caso condutor.** Neste tutorial investigamos a **temperatura e os desfechos respiratórios (J00–J99) em idosos (60+) na Região Metropolitana de São Paulo, 2014–2019**. Ajustamos um DLNM para cada um dos seis maiores municípios da RMSP, agrupamos via `sus_mod_pool()` (REML, BLUPs), aplicamos `sus_mod_metaregression()` com o IDH como covariável de cidade e avaliamos a sensibilidade por faixa etária (60–74 vs. 75+) com `sus_mod_sensitivity()`. O objeto `mod_pool` ajustado é salvo em `dados/mod_pool.rds` para reuso nos tutoriais seguintes.

---

# Dados utilizados

| Objeto | Origem | Conteúdo |
|--------|--------|---------|
| `caso_serie.rds` | Tutorial 4 (Variáveis/Agregação) | Série diária de óbitos por município da RMSP |
| `caso_clima_estacao.rds` | Tutorial 7 (Clima — Estações) | Temperatura média diária INMET alinhada por município |
| `mod_fits_cidades.rds` | Este tutorial (Bloco 3) | Lista de `climasus_dlnm` por município |
| `mod_pool.rds` | Este tutorial (saída) | `climasus_pool` — resultado do pooling REML |

Se os arquivos de entrada não estiverem presentes, o script `scripts/modelagem_04_multicidade.R` sintetiza séries com sinal temperatura-mortalidade em V, realistas o suficiente para ilustrar o funcionamento das funções.

---

# Pipeline completo

Carregue o pacote e a infraestrutura de tutorial:

```{r carregar}
library(climasus4r)
```

## Bloco 0 — Verificar pacotes Suggests

As funções de pooling dependem de `dlnm`, `splines` e `mvmeta` (Suggests). Proteja toda chamada:

```{r verifica-pkgs}
tem_dlnm   <- all(vapply(c("dlnm", "splines"),
                         function(p) requireNamespace(p, quietly = TRUE),
                         logical(1L)))
tem_mvmeta <- requireNamespace("mvmeta", quietly = TRUE)

if (!tem_mvmeta)
  message("Instale mvmeta: install.packages('mvmeta')")
```

## Bloco 1 — Carregar ou sintetizar séries por município

```{r bloco1-carregar}
# Nota: os caminhos abaixo são relativos à RAIZ do pacote
# (scripts/ e vignettes-pt/ estão no mesmo nível).
# Em sessão interativa, defina o diretório de trabalho com setwd() antes.
MUNICIPIOS <- c("Sao_Paulo", "Guarulhos", "Osasco",
                "Santo_Andre", "Mogi_das_Cruzes", "Carapicuiba")

# Carregar caso_serie.rds e caso_clima_estacao.rds se disponíveis
# (produzidos pelos Tutoriais 4 e 7 do pipeline, respectivamente)
path_saude <- file.path("vignettes-pt", "dados", "caso_serie.rds")
path_clima <- file.path("vignettes-pt", "dados", "caso_clima_estacao.rds")

if (file.exists(path_saude) && file.exists(path_clima)) {
  # Usa dados reais do pipeline anterior
  caso_serie <- readRDS(path_saude)
  caso_clima <- readRDS(path_clima)
  # series_municipios: lista nomeada com um tibble por município
  series_municipios <- split(caso_serie, caso_serie$municipio)
} else {
  message("Dados encadeados ausentes — o script gerará séries sintéticas realistas.")
  # O script modelagem_04_multicidade.R constrói series_municipios internamente
}
```

## Bloco 2 — Construir colunas de lag (crossbasis input)

```{r bloco2-lags}
VAR_TEMP <- "tair_dry_bulb_c"
DESFECHO <- "n_obitos"
LAG_MAX  <- 21L
DOF_ANO  <- 6L

# Função auxiliar: adiciona colunas de lag 0-LAG_MAX e promove a climasus_df
.construir_df_lags <- function(serie, nome_mun) {
  df_lags <- serie |> dplyr::arrange(date)
  for (k in 0L:LAG_MAX) {
    df_lags[[paste0(VAR_TEMP, "_lag", k)]] <- dplyr::lag(df_lags[[VAR_TEMP]], n = k)
  }
  df_lags <- df_lags |>
    dplyr::select(date, dplyr::all_of(DESFECHO),
                  dplyr::all_of(paste0(VAR_TEMP, "_lag", 0L:LAG_MAX))) |>
    tidyr::drop_na()
  attr(df_lags, "sus_meta") <- list(
    system = "SIM", stage = "climate", type = "distributed_lag",
    backend = "tibble",
    history = paste0("[derivado] ", nome_mun, " — lags")
  )
  class(df_lags) <- c("climasus_df", class(df_lags))
  df_lags
}

# series_municipios: lista nomeada de tibbles (carregada/sintetizada no Bloco 1)
dfs_lags <- lapply(seq_along(MUNICIPIOS), function(i) {
  .construir_df_lags(series_municipios[[i]], MUNICIPIOS[[i]])
})
names(dfs_lags) <- MUNICIPIOS
```

## Bloco 3 — Ajuste do DLNM por município (Estágio 1)

```{r bloco3-dlnm-cidades}
fits_cidades <- lapply(MUNICIPIOS, function(nm) {
  sus_mod_dlnm(
    df           = dfs_lags[[nm]],
    outcome_col  = DESFECHO,
    climate_col  = VAR_TEMP,
    lag_max      = LAG_MAX,
    argvar       = list(fun = "ns", df = 4L),
    arglag       = list(fun = "ns", df = 3L),
    family       = "quasipoisson",
    dof_per_year = DOF_ANO,
    lang         = "pt",
    verbose      = FALSE
  )
})
names(fits_cidades) <- MUNICIPIOS
```

## Bloco 4 — `sus_mod_pool()`: meta-análise multivariada (Estágio 2)

```{r bloco4-pool}
mod_pool <- sus_mod_pool(
  fits           = fits_cidades,   # lista nomeada de climasus_dlnm
  exposure_range = NULL,           # deriva do intervalo observado em todas as cidades
  n_grid         = 100L,           # pontos na grade de predição
  pred_at        = c(0.75, 0.90, 0.95, 0.99),  # quantis para tabela-resumo
  blup           = TRUE,           # calcula BLUPs cidade-específicos
  method         = "reml",         # estimação REML (recomendado)
  lang           = "pt",
  verbose        = TRUE
)

print(mod_pool)
```

## Bloco 5 — `sus_mod_metaregression()`: explicando a heterogeneidade

```{r bloco5-metareg}
# Covariável de cidade: IDH municipal (padronizado internamente)
cov_idh <- data.frame(
  idh = c(Sao_Paulo = 0.805, Guarulhos = 0.763, Osasco = 0.776,
          Santo_Andre = 0.815, Mogi_das_Cruzes = 0.783, Carapicuiba = 0.749),
  row.names = MUNICIPIOS
)

mod_meta <- sus_mod_metaregression(
  fits           = fits_cidades,
  covariates     = cov_idh,
  covariate_cols = "idh",    # colunas numéricas a usar como preditoras
  city_col       = NULL,     # usa rownames de covariates como identificador
  pred_at        = c(0.75, 0.90, 0.95, 0.99),
  blup           = TRUE,
  method         = "reml",
  alpha          = 0.05,
  lang           = "pt",
  verbose        = TRUE
)

print(mod_meta)
```

## Bloco 6 — `sus_mod_sensitivity()`: sensibilidade por faixa etária

```{r bloco6-sensitivity}
# Estratificação: usa a série de São Paulo dividida proporcionalmente por faixa
# etária (60-74 anos ≈ 55 % dos óbitos; 75+ ≈ 45 %). Em fluxo real, as séries
# viriam de caso_serie.rds filtrado por faixa etária.
serie_sp <- series_municipios[["Sao_Paulo"]]
set.seed(99L)
n_sp <- nrow(serie_sp)

serie_60_74  <- serie_sp |>
  dplyr::mutate(n_obitos = stats::rbinom(n_sp, size = n_obitos, prob = 0.55))

serie_75mais <- serie_sp |>
  dplyr::mutate(n_obitos = n_obitos - serie_60_74$n_obitos)

# Constrói dfs com colunas de lag para cada faixa (mesma função do Bloco 2)
df_lags_60_74  <- .construir_df_lags(serie_60_74,  "60_74_anos")
df_lags_75mais <- .construir_df_lags(serie_75mais, "75_mais_anos")

# Ajuste DLNM por faixa etária (Estágio 1 da sensibilidade)
fits_faixas <- list(
  `60-74 anos` = sus_mod_dlnm(
    df           = df_lags_60_74,
    outcome_col  = DESFECHO,
    climate_col  = VAR_TEMP,
    lag_max      = LAG_MAX,
    argvar       = list(fun = "ns", df = 4L),
    arglag       = list(fun = "ns", df = 3L),
    family       = "quasipoisson",
    dof_per_year = DOF_ANO,
    lang         = "pt"
  ),
  `75+ anos` = sus_mod_dlnm(
    df           = df_lags_75mais,
    outcome_col  = DESFECHO,
    climate_col  = VAR_TEMP,
    lag_max      = LAG_MAX,
    argvar       = list(fun = "ns", df = 4L),
    arglag       = list(fun = "ns", df = 3L),
    family       = "quasipoisson",
    dof_per_year = DOF_ANO,
    lang         = "pt"
  )
)

mod_sens <- sus_mod_sensitivity(
  fits            = fits_faixas,
  hot_percentile  = 0.99,   # p99 como ponto de comparação do calor
  cold_percentile = 0.01,   # p01 como ponto de comparação do frio
  stratum_labels  = NULL,   # usa nomes de fits_faixas como rótulos
  alpha           = 0.05,
  lang            = "pt",
  verbose         = TRUE
)

print(mod_sens)
```

## Bloco 7 — Visualizações com `sus_mod_plot_pool()` e `sus_mod_plot_sensitivity()`

```{r bloco7-figuras}
# Curva pooled — três tipos de visualização
sus_mod_plot_pool(mod_pool, type = "overall",   lang = "pt")
sus_mod_plot_pool(mod_pool, type = "forest",    lang = "pt")
sus_mod_plot_pool(mod_pool, type = "spaghetti", lang = "pt")

# Sensibilidade — três tipos de visualização
sus_mod_plot_sensitivity(mod_sens, type = "curves",  lang = "pt")
sus_mod_plot_sensitivity(mod_sens, type = "scatter", lang = "pt")  # RR calor × RR frio
sus_mod_plot_sensitivity(mod_sens, type = "bar",     lang = "pt")
```

## Bloco 8 — Salvar mod_pool.rds para reuso

```{r bloco8-salvar}
saveRDS(mod_pool, file.path("vignettes-pt", "dados", "mod_pool.rds"))
```

---

# Características das funções

## `sus_mod_pool()`

Realiza a meta-análise multivariada dois estágios dos coeficientes do cross-basis.

| Argumento | Descrição |
|-----------|-----------|
| `fits` | Lista nomeada de `climasus_dlnm` (um por cidade). Todos devem compartilhar `climate_col`, `lag_max`, `argvar` e `arglag`. |
| `exposure_range` | Intervalo da grade de predição; `NULL` deriva do conjunto de todas as cidades. |
| `n_grid` | Número de pontos na grade de predição contínua. Padrão `100L`. |
| `pred_at` | Quantis da distribuição de exposição para a tabela-resumo. Padrão `c(.75, .90, .95, .99)`. |
| `blup` | Calcular BLUPs cidade-específicos? Padrão `TRUE`. |
| `method` | Método de estimação do `mvmeta`: `"reml"` (padrão), `"ml"`, `"fixed"`. |
| `lang` | Idioma das mensagens: `"pt"` (padrão), `"en"`, `"es"`. |
| `verbose` | Exibir progresso no console? Padrão `TRUE`. |

**Retorno** — objeto `climasus_pool` com:

- `$mvmeta_fit` — modelo `mvmeta` bruto.
- `$pooled_pred` — objeto `dlnm::crosspred` com coeficientes combinados.
- `$exposure_response` — tabela RR agrupado nos quantis de `pred_at`.
- `$exposure_curve` — curva completa (100 pontos) RR com IC.
- `$lag_response` — curva lag-resposta no p75 da exposição.
- `$blup_preds` — lista nomeada de `crosspred` BLUP por cidade.
- `$city_table` — RR original e BLUP por cidade no p75.
- `$heterogeneity` — tibble com Q, df, p-valor e I².
- `$meta` — metadados (cidades, método, grade, tempo).

Métodos S3 disponíveis: `print()`, `summary()`, `coef()`, `vcov()`, `tidy()`.

---

## `sus_mod_plot_pool()`

Visualizações da meta-análise agrupada.

| `type =` | Descrição |
|----------|-----------|
| `"overall"` | Curva exposição-resposta agrupada com faixa de IC95%. |
| `"forest"` | Forest plot cidade-específico no p75: estimativa original (diamante) + BLUP (círculo). |
| `"spaghetti"` | Curvas BLUP de cada cidade (cinza) sobrepostas à curva agrupada (cor sólida). |

Argumento `output_type`: `"plot"` (padrão), `"table"` (tibble dos dados plotados), ou `"all"` (lista `$plot`, `$table`, `$data`). `interactive = TRUE` converte para widget `plotly`.

---

## `sus_mod_metaregression()`

Estende o pooling incluindo covariáveis de cidade para explicar a heterogeneidade.

| Argumento | Descrição |
|-----------|-----------|
| `fits` | Lista nomeada de `climasus_dlnm`. Todas as cidades devem compartilhar `climate_col`, `lag_max`, `argvar` e `arglag`. |
| `covariates` | `data.frame` com uma linha por cidade e covariáveis numéricas. Nomes de linha = nomes das cidades (ou use `city_col`). |
| `covariate_cols` | Colunas a usar como preditoras. `NULL` usa todas as colunas numéricas disponíveis. |
| `city_col` | Coluna em `covariates` com o identificador de cidade (alternativa aos rownames). Padrão `NULL`. |
| `pred_at` | Quantis para a tabela-resumo de RR. Padrão `c(.75, .90, .95, .99)`. |
| `blup` | BLUPs ajustados por covariável? Padrão `TRUE`. |
| `method` | Método `mvmeta`: `"reml"` (padrão), `"ml"`, `"fixed"`. |
| `alpha` | Nível de significância para os ICs. Padrão `0.05`. |
| `lang` | Idioma das mensagens: `"pt"` (padrão), `"en"`, `"es"`. |
| `verbose` | Exibir progresso? Padrão `TRUE`. |

**Retorno** — objeto `climasus_metaregression` com:

- `$mvmeta_fit` — modelo `mvmeta` com covariáveis (ou modelo nulo se o ajuste falhar).
- `$null_fit` — modelo intercepto-only (para comparação de heterogeneidade).
- `$pooled_pred` — `dlnm::crosspred` para a cidade média (covariáveis padronizadas = 0, i.e., o intercepto).
- `$blup_preds` — lista nomeada de `crosspred` BLUP por cidade, ajustados pela covariável (quando `blup = TRUE`).
- `$city_table` — tibble com RR bruto e BLUP por cidade no p75.
- `$covariate_tests` — tabela de testes de Wald por covariável (qui-quadrado multivariado, df = nº coeficientes cross-basis, p-valor).
- `$heterogeneity` — tibble comparando modelo nulo vs. completo: Q de Cochran, df, p-valor, I², R²_het.
- `$cov_scales` — tibble com média e DP usados para padronizar cada covariável (para back-transformação).
- `$meta` — metadados (cidades, covariáveis, método, grade, tempo).

Métodos S3 disponíveis: `print()`, `summary()`, `coef()`, `vcov()`, `tidy()`.

---

## `sus_mod_sensitivity()`

Compara curvas exposição-resposta e RRs acumulados entre estratos populacionais.

| Argumento | Descrição |
|-----------|-----------|
| `fits` | Lista nomeada de `climasus_dlnm` — **um por estrato**. Mínimo: 2. |
| `hot_percentile` | Quantil "quente" de referência. Padrão `0.99`. |
| `cold_percentile` | Quantil "frio" de referência. Padrão `0.01`. |
| `stratum_labels` | Vetor nomeado de rótulos legíveis para os estratos (opcional). `NULL` usa os nomes de `fits`. |
| `alpha` | Nível de significância para os ICs. Padrão `0.05`. |
| `lang` | Idioma das mensagens: `"pt"` (padrão), `"en"`, `"es"`. |
| `verbose` | Exibir progresso? Padrão `TRUE`. |

**Retorno** — objeto `climasus_sensitivity` com:

- `$rr_table` — tabela longa: um par (hot/cold) por estrato, com exposição, RR, IC95% e referência.
- `$comparison` — uma linha por estrato com hot_rr, cold_rr, hot_rank, cold_rank e **sensitivity_index** (SI = log RR_calor + log RR_frio).
- `$stratum_curves` — curva ERC completa (100 pontos) por estrato, para sobreposição.
- `$meta` — metadados.

Métodos S3 disponíveis: `print()`, `summary()`, `tidy()`.

---

## `sus_mod_plot_sensitivity()`

Visualizações da análise de sensibilidade multi-estrato.

| `type =` | Descrição | Dado usado |
|----------|-----------|------------|
| `"curves"` | ERCs de cada estrato sobrepostas com faixa de IC. Legenda ordenada pelo SI (estrato mais vulnerável primeiro). | `$stratum_curves` |
| `"scatter"` | Dispersão RR_calor (eixo Y) vs. RR_frio (eixo X); tamanho do ponto proporcional ao `sensitivity_index`. Útil para identificar estratos vulneráveis a ambos os extremos. | `$comparison` |
| `"bar"` | Forest plot horizontal com estimativas de calor (vermelho) e frio (azul) por estrato, ordenado pelo SI. Equivalente a um forest plot de dois lados. | `$rr_table` |

Argumentos adicionais compartilhados: `output_type` (`"plot"`, `"table"`, `"all"`), `interactive` (converte para `plotly`), `base_size`, `save_plot`, `lang`, `verbose`.

---

# Fórmulas-chave

## Meta-análise multivariada dois estágios

Seja $\boldsymbol{\theta}_i$ o vetor $p$-dimensional de coeficientes do cross-basis para a cidade $i$, estimado com variância $S_i$. O modelo de efeitos aleatórios multivariados é:

$$
\boldsymbol{\theta}_i \sim \mathcal{N}\!\left(\boldsymbol{\theta},\; S_i + \Psi\right)
$$

onde $\Psi$ é a matriz de covariância entre cidades, estimada por REML. O estimador combinado $\hat{\boldsymbol{\theta}}$ é obtido pela minimização do log-verossimilhança restrita do `mvmeta`, e é passado ao `dlnm::crosspred()` para produzir a curva exposição-resposta agrupada.

## BLUPs cidade-específicos

Os BLUPs encolhem as estimativas brutas de cada cidade em direção à média agrupada:

$$
\tilde{\boldsymbol{\theta}}_i = \hat{\boldsymbol{\theta}} + \hat{\Psi}\,(\hat{\Psi} + S_i)^{-1} \left(\hat{\boldsymbol{\theta}}_i - \hat{\boldsymbol{\theta}}\right)
$$

Quanto maior a incerteza local ($S_i$ grande) ou menor a heterogeneidade ($\Psi$ pequeno), maior o encolhimento em direção à média.

## Heterogeneidade: Cochran Q e I²

A heterogeneidade entre cidades é avaliada pelo **teste Q de Cochran**:

$$
Q = \sum_{i=1}^{k} (\hat{\boldsymbol{\theta}}_i - \hat{\boldsymbol{\theta}})^\top S_i^{-1} (\hat{\boldsymbol{\theta}}_i - \hat{\boldsymbol{\theta}}) \;\sim\; \chi^2_{(k-1)\,p}
$$

e quantificada pelo **I²** (proporção da variância total que é heterogeneidade):

$$
I^2 = \max\!\left(0,\; \frac{Q - \text{df}}{Q}\right) \times 100\%
$$

## Meta-regressão: covariáveis de cidade

O modelo de meta-regressão inclui preditores $x_{ij}$ no nível da cidade:

$$
\boldsymbol{\theta}_i \sim \mathcal{N}\!\left(\boldsymbol{B}_0 + \sum_{j=1}^{k} \boldsymbol{B}_j x_{ij},\; S_i + \Psi\right)
$$

onde as covariáveis são padronizadas (média 0, DP 1) antes do ajuste. O **R²_het** mede a proporção da heterogeneidade I² explicada pelas covariáveis:

$$
R^2_{\text{het}} = \frac{I^2_{\text{nulo}} - I^2_{\text{completo}}}{I^2_{\text{nulo}}}
$$

## Índice de Sensibilidade (SI)

Para o estrato $s$, o SI combina o log-risco relativo no calor e no frio:

$$
SI_s = \log RR_s(q_\text{quente}) + \log RR_s(q_\text{frio})
$$

Estratos com SI alto são vulneráveis simultaneamente ao calor e ao frio.

---

# Resultados ilustrados

## Curva exposição-resposta agrupada (REML)

```{r fig-overall, eval=TRUE, echo=FALSE}
fig_ou_nota("figuras/modpool_overall.png", .nota_gerar)
```

**Figura 1.** Curva exposição-resposta agrupada da análise dois estágios (REML). O RR é relativo à temperatura mediana da série combinada. A faixa sombreada representa o IC95%. A associação em formato de J ou V indica excesso de risco tanto nas temperaturas mais baixas (frio prolongado, lags maiores) quanto nas mais altas (calor agudo, lags curtos).

## Forest plot: estimativas por município

```{r fig-forest, eval=TRUE, echo=FALSE}
fig_ou_nota("figuras/modpool_forest.png", .nota_gerar)
```

**Figura 2.** Forest plot das estimativas cidade-específicas no percentil 75 da temperatura (p75). O diamante corresponde à estimativa bruta do DLNM individual; o círculo corresponde ao BLUP, encolhido em direção à estimativa agrupada. Municípios com amostras menores exibem maior encolhimento (menor peso efetivo).

```{r tbl-het, eval=TRUE, echo=FALSE}
tbl_ou_nota("dados/modpool_heterogeneidade.rds", .nota_gerar,
            caption = "Tabela 1. Estatísticas de heterogeneidade (Cochran Q, I²) da meta-análise.")
```

```{r tbl-cidades, eval=TRUE, echo=FALSE}
tbl_ou_nota("dados/modpool_cidade_rr.rds", .nota_gerar,
            caption = "Tabela 2. RR original e BLUP por município (exposição no p75).")
```

## Curvas BLUP por município (spaghetti)

```{r fig-spaghetti, eval=TRUE, echo=FALSE}
fig_ou_nota("figuras/modpool_spaghetti.png", .nota_gerar)
```

**Figura 3.** Curvas de exposição-resposta BLUP por município (cinza) sobrepostas à estimativa agrupada (cor sólida com IC). A variação entre as linhas cinzas reflete a heterogeneidade residual após o encolhimento; municípios com maior concordância com a média apresentam curvas mais próximas da pooled.

## Sensibilidade por faixa etária: ERCs sobrepostas

```{r fig-sens-curves, eval=TRUE, echo=FALSE}
fig_ou_nota("figuras/modpool_sensitivity_curves.png", .nota_gerar)
```

**Figura 4.** Curvas de exposição-resposta por faixa etária (60–74 anos vs. 75+ anos), obtidas por DLNMs individuais. A legenda é ordenada pelo Índice de Sensibilidade Combinado (SI = log RR_calor + log RR_frio), com o estrato mais vulnerável listado primeiro.

## Sensibilidade por faixa etária: dispersão RR calor × RR frio

```{r fig-sens-scatter, eval=TRUE, echo=FALSE}
fig_ou_nota("figuras/modpool_sensitivity_scatter.png", .nota_gerar)
```

**Figura 5.** Gráfico de dispersão do RR no calor (eixo Y, p99) versus RR no frio (eixo X, p01) por faixa etária. O tamanho do ponto é proporcional ao Índice de Sensibilidade. Estratos posicionados no quadrante superior-direito (RR calor > 1 **e** RR frio > 1) são vulneráveis a ambos os extremos térmicos.

## Sensibilidade por faixa etária: forest calor/frio

```{r fig-sens-bar, eval=TRUE, echo=FALSE}
fig_ou_nota("figuras/modpool_sensitivity_bar.png", .nota_gerar)
```

**Figura 6.** Forest plot do RR no calor (p99, vermelho) e no frio (p01, azul) por faixa etária, ordenado pelo Índice de Sensibilidade. Idosos acima de 75 anos tendem a apresentar RR mais elevados em ambos os extremos térmicos, refletindo maior vulnerabilidade fisiológica e menor capacidade de termorregulação.

---

# Referências

- Berkey, C. S., Hoaglin, D. C., Mosteller, F., & Colditz, G. A. (1995). A random-effects regression model for meta-analysis. *Statistics in Medicine*, 14(4), 395–411.
- Berkey, C. S., Hoaglin, D. C., Antczak-Bouckoms, A., Mosteller, F., & Colditz, G. A. (1998). Meta-analysis of multiple outcomes by regression with random effects. *Statistics in Medicine*, 17(22), 2537–2550.
- Gasparrini, A., Armstrong, B., & Kenward, M. G. (2012). Multivariate meta-analysis for non-linear and other multi-parameter associations. *Statistics in Medicine*, 31(29), 3821–3839. doi:10.1002/sim.5471
- Gasparrini, A., & Armstrong, B. (2013). Reducing and meta-analysing estimates from distributed lag non-linear models. *BMC Medical Research Methodology*, 13, 1. doi:10.1186/1471-2288-13-1
- Gasparrini, A., Guo, Y., Hashizume, M., et al. (2015). Mortality risk attributable to high and low ambient temperature: a multicountry observational study. *The Lancet*, 386(9994), 369–375.
- Zhao, Q., Guo, Y., Ye, T., et al. (2021). Global, regional, and national burden of mortality associated with non-optimal ambient temperatures from 2000 to 2019: a three-stage modelling study. *The Lancet Planetary Health*, 5(7), e415–e425.
- Baccini, M., Biggeri, A., Accetta, G., et al. (2008). Heat effects on mortality in 15 European cities. *Epidemiology*, 19(5), 711–719.
- White, I. R. (2011). Multivariate random-effects meta-regression: updates to mvmeta. *The Stata Journal*, 11(2), 255–270.

---

# Navegação

- **Anterior:** [Modelagem 03 — Case-Crossover e Séries Interrompidas](mod-03-crossover-its.html)
- **Próximo:** [Modelagem 05 — Aprendizado de Máquina (XGBoost)](mod-05-ml.html)
- [Voltar ao hub de tutoriais](tutorials.html)

---

> **Como reproduzir as figuras e tabelas.** Rode uma única vez, a partir da raiz do pacote:
> `Rscript scripts/modelagem_04_multicidade.R`
> O script salva as figuras em `vignettes-pt/figuras/` (prefixo `modpool_`), as tabelas em `vignettes-pt/dados/` e o objeto `mod_pool.rds` para uso nos tutoriais seguintes.
