---
title: "Modelagem 03: Case-Crossover e Séries Temporais Interrompidas"
author: "Equipe climasus4r"
date: "`r format(Sys.Date(), '%d/%m/%Y')`"
output:
  html_document:
    css: _tutorial-style.css
    toc: true
    toc_float: true
    number_sections: false
---

```{r setup, include=FALSE}
# ATENÇÃO — estratégia de pré-renderização.
# Este tutorial NÃO executa modelos durante a renderização. Todas as figuras e
# tabelas foram geradas UMA vez pelo script scripts/modelagem_03_crossover_its.R
# e são apenas carregadas aqui (PNG via include_graphics; RDS via readRDS).
# Os chunks de ensino usam eval = FALSE: o código é mostrado, mas não é
# executado no momento do knit.
knitr::opts_chunk$set(echo = TRUE, eval = FALSE, message = FALSE, warning = FALSE)

# Helpers robustos: se o artefato não existe (script não rodou), mostram
# uma nota em vez de interromper o knit.
fig_ou_nota <- function(path, nota) {
  if (file.exists(path)) knitr::include_graphics(path)
  else knitr::asis_output(paste0("> *", nota, "*"))
}
tbl_ou_nota <- function(path, nota, caption = NULL) {
  if (file.exists(path)) knitr::kable(readRDS(path), caption = caption)
  else knitr::asis_output(paste0("> *", nota, "*"))
}
.nota_gerar <- "Artefato indisponível — rode `Rscript scripts/modelagem_03_crossover_its.R` (a partir da raiz do pacote) para gerá-lo."
```

---

# Objetivo

Ao final deste tutorial você será capaz de:

1. Ajustar um **Case-Crossover estratificado por tempo** (`sus_mod_casecrossover()`) para quantificar a associação entre temperatura e óbitos respiratórios, controlando confundimento sazonal e de longo prazo por desenho.
2. Comparar especificações de defasagem (**lag-0** e **lag 0-6**) e métodos de ajuste (**Poisson condicional** vs. **clogit**).
3. Ajustar uma **Série Temporal Interrompida** (`sus_mod_its()`) para estimar efeitos imediatos e tendências após uma data de interrupção, com **contrafactual** projetado.
4. Visualizar e interpretar os resultados com `sus_mod_plot_its()`.

Estas abordagens completam o repertório de análises de séries temporais em epidemiologia ambiental, complementando o DLNM (Tutorial Modelagem 01) e a fração atribuível (Tutorial Modelagem 02).

---

# Contexto científico

## Case-Crossover

O **desenho case-crossover** (Maclure, 1991) foi criado para estudar exposições transitórias e desfechos agudos. Cada indivíduo (ou dia-desfecho) funciona como seu próprio controle: a exposição no dia do evento é comparada com a exposição em dias de referência dentro do mesmo estrato temporal. Isso elimina, por construção, todos os confundidores que variam lentamente — sazonalidade, tendências de longo prazo, fatores socioeconômicos estáveis.

A versão **estratificada por tempo** (Levy et al., 2001; Armstrong et al., 2014) agrupa os controles dentro de meses ou semanas (estratos ano-mês no `climasus4r`), tornando o estimador equivalente a uma **Poisson condicional** com efeitos fixos de estrato. Os efeitos fixos de estrato absorvem toda variação entre meses e anos — sazonalidade anual, tendência de longo prazo, fatores socioeconômicos estáveis — mas confundidores que variam *dentro* do mesmo mês (ex.: feriados, umidade relativa) devem ser ajustados explicitamente via `covariates`. Para dados de contagem agregados (séries diárias de óbitos por município), o método de **Poisson Condicional** é preferível ao clogit (Armstrong et al., 2014).

> **IRR vs. OR:** No método `"conditional_poisson"`, o coeficiente estimado é um **IRR** (Incidence Rate Ratio) — razão de taxas de incidência. Sob a hipótese de evento raro, IRR ≈ OR. No método `"clogit"`, o estimador é um **OR** estrito. O `climasus4r` usa os campos `$or_table`, `or`, `or_lo`, `or_hi` para ambos os métodos por uniformidade; interprete como IRR quando `method = "conditional_poisson"` e como OR quando `method = "clogit"`.

## Série Temporal Interrompida (ITS)

A **análise de séries temporais interrompidas** (Bernal et al., 2017) avalia o impacto causal de uma intervenção ou evento sobre uma série de contagens. O modelo segmentado estima dois componentes para cada interrupção:

- **Mudança de nível** (*level change*): efeito imediato no período pós.
- **Mudança de tendência** (*slope change*): desvio sustentado na trajetória após a interrupção.

O **contrafactual** é a projeção da tendência pré-interrupção para o período pós, permitindo estimar quantos eventos foram prevenidos (ou excedidos) pela interrupção.

> **Caso condutor.** Investigamos a associação entre **temperatura** e **óbitos respiratórios em idosos (60+) na Região Metropolitana de São Paulo, 2014–2019** (CID-10: J00–J99). No case-crossover, estimamos o **IRR** por 1 °C de temperatura (lag-0 e lag 0-6; Poisson condicional). Na ITS, usamos outubro de 2014 como data de interrupção hipotética — representando um episódio de anomalia climática — para demonstrar a detecção de mudanças abruptas em séries de saúde.

---

# Dados utilizados

| Dado | Arquivo | Colunas-chave | Origem |
|------|---------|---------------|--------|
| Série diária de óbitos, RMSP | `dados/caso_serie.rds` (`$serie_diaria`) | `date`, `n_obitos` | SIM-DO (Tutorial 1–4) |
| Temperatura diária INMET | `dados/caso_clima_estacao.rds` | `date`, `tair_dry_bulb_c` | Tutorial 7 |

Os dados são carregados pelo script de pré-renderização. Caso os arquivos não existam, o script sintetiza uma série mínima realista com aviso explícito — o tutorial renderiza sem erros, mas os resultados numéricos não devem ser usados para publicação.

---

# Pipeline completo

```{r carregar}
library(climasus4r)
library(dplyr)
# tidy() é fornecido pelo pacote 'generics' (re-exportado pelo climasus4r)
# Se não estiver disponível via climasus4r, carregue: library(generics)
```

## Carregar e preparar os dados

```{r dados}
# Série de óbitos (caso_serie.rds gerado pelo Tutorial 4)
# Caminhos relativos ao diretório da vignette (vignettes-pt/)
raw_serie <- readRDS("dados/caso_serie.rds")
df_serie  <- raw_serie$serie_diaria |>
  group_by(date) |>
  summarise(n_obitos = sum(n_obitos, na.rm = TRUE), .groups = "drop") |>
  mutate(date = as.Date(date))

# Temperatura INMET (caso_clima_estacao.rds gerado pelo Tutorial 7)
df_clima <- readRDS("dados/caso_clima_estacao.rds") |>
  group_by(date) |>
  summarise(tair_dry_bulb_c = mean(tair_dry_bulb_c, na.rm = TRUE),
            .groups = "drop") |>
  mutate(date = as.Date(date))

# Junção série + clima
df_joint <- inner_join(df_serie, df_clima, by = "date")
```

## Case-Crossover — Lag-0

```{r cc-lag0}
cc0 <- sus_mod_casecrossover(
  data         = df_joint,
  outcome_col  = "n_obitos",
  exposure_col = "tair_dry_bulb_c",
  stratum      = "month",         # estratos = ano-mês (e.g. "2014-10")
  lag          = 0L,              # temperatura do mesmo dia
  method       = "conditional_poisson",
  family       = "quasipoisson",  # robusto à superdispersão
  alpha        = 0.05,
  lang         = "pt"
)

print(cc0)
tidy(cc0)   # tibble com IRR (campos: or/or_lo/or_hi), IC95%, p-valor
# Nota: para method="conditional_poisson", o estimador é o IRR (Incidence Rate Ratio),
# equivalente ao RR sob a hipótese de evento raro. Os campos chamam-se or/or_lo/or_hi
# por uniformidade com o método clogit (que retorna OR estrito).
```

## Case-Crossover — Lag 0-6 (média móvel)

```{r cc-lag06}
cc06 <- sus_mod_casecrossover(
  data         = df_joint,
  outcome_col  = "n_obitos",
  exposure_col = "tair_dry_bulb_c",
  stratum      = "month",
  lag          = 0L:6L,           # média da temperatura dos últimos 7 dias
  method       = "conditional_poisson",
  family       = "quasipoisson",
  alpha        = 0.05,
  lang         = "pt"
)

print(cc06)
```

## Case-Crossover — clogit (opcional)

```{r cc-clogit}
# Requer o pacote 'survival'. Trata o desfecho como binário (is_case = count > 0).
# Adequado para eventos raros; para séries de contagem diária, prefira
# method = "conditional_poisson" (Armstrong et al., 2014).
if (requireNamespace("survival", quietly = TRUE)) {
  cc_clogit <- sus_mod_casecrossover(
    data         = df_joint,
    outcome_col  = "n_obitos",
    exposure_col = "tair_dry_bulb_c",
    stratum      = "month",
    lag          = 0L,
    method       = "clogit",
    alpha        = 0.05,
    lang         = "pt"
  )
  print(cc_clogit)
}
```

## Série Temporal Interrompida

```{r its}
its1 <- sus_mod_its(
  data               = df_joint,
  outcome_col        = "n_obitos",
  date_col           = "date",
  interruption_dates = as.Date("2014-10-01"),  # data de interrupção
  harmonics          = 2L,      # 2 pares de harmônicos (sazonalidade)
  family             = "quasipoisson",
  covariates         = NULL,
  alpha              = 0.05,
  counterfactual     = TRUE,    # projeta tendência pré para comparação
  lang               = "pt"
)

print(its1)
tidy(its1)            # tibble: efeito imediato + tendência por interrupção
its1$segments         # média diária por segmento (pré / pós)
its1$counterfactual   # série: observado, ajustado, contrafactual, prevenidos
```

## Visualização com sus_mod_plot_its()

> **Nota de implementação:** `sus_mod_plot_its()` é a função de visualização pareada ao `sus_mod_its()`. Os blocos abaixo documentam a **API planejada** (`eval = FALSE`). As figuras nos resultados ilustrados foram geradas com ggplot2 direto no script de pré-renderização. Quando a função estiver disponível no pacote, substitua os blocos do script pelo padrão abaixo.

```{r plot-its-serie}
# Tipo "series": série observada, ajustada e contrafactual com IC
p_serie <- sus_mod_plot_its(
  fit         = its1,
  type        = "series",
  output_type = "plot",
  lang        = "pt"
)
p_serie
```

```{r plot-its-effects}
# Tipo "effects": floresta de RR de nível e tendência por interrupção
p_effects <- sus_mod_plot_its(
  fit         = its1,
  type        = "effects",
  output_type = "plot",
  lang        = "pt"
)
p_effects
```

```{r plot-its-segments}
# Tipo "segments": barras comparativas por segmento
p_segs <- sus_mod_plot_its(
  fit         = its1,
  type        = "segments",
  output_type = "plot",
  lang        = "pt"
)
p_segs
```

```{r plot-its-prevented}
# Tipo "prevented": série de eventos prevenidos (ou excedentes)
p_prev <- sus_mod_plot_its(
  fit         = its1,
  type        = "prevented",
  output_type = "plot",
  lang        = "pt"
)
p_prev
```

```{r plot-its-table}
# output_type = "table": retorna tibble com os dados do gráfico
tbl_cf <- sus_mod_plot_its(
  fit         = its1,
  type        = "series",
  output_type = "table",
  lang        = "pt"
)
head(tbl_cf)
```

---

# Características das funções

## `sus_mod_casecrossover()`

Função de modelagem para case-crossover estratificado por tempo. Aceita `climasus_df` ou `data.frame` com colunas `date`, desfecho e exposição. Retorna um objeto `climasus_casecrossover`.

| Argumento | Padrão | Descrição |
|-----------|--------|-----------|
| `data` | — | `climasus_df` (stage `"aggregate"` ou `"climate"`) ou `data.frame` |
| `outcome_col` | `"n_obitos"` | Nome da coluna de contagem do desfecho |
| `exposure_col` | (obrigatório) | Nome da coluna de exposição (ex.: `"tair_dry_bulb_c"`, `"pm25_mean"`) |
| `covariates` | `NULL` | Confundidores adicionais que variam dentro do estrato |
| `stratum` | `"month"` | Tipo de estrato temporal: `"month"` (estratos ano-mês, e.g. `"2014-10"`), `"week"` (iso-semana), ou nome de coluna existente para estratos personalizados |
| `lag` | `0L` | Defasagem(s) aplicadas à exposição; vetor = média dos lags especificados |
| `method` | `"conditional_poisson"` | `"conditional_poisson"` (GLM com `factor(stratum_id)`) ou `"clogit"` (`survival::clogit()`) |
| `family` | `"quasipoisson"` | Família GLM para `conditional_poisson`; ignorado no `clogit` |
| `alpha` | `0.05` | Nível de significância para IC |
| `lang` | `"pt"` | Idioma das mensagens (`"pt"`, `"en"`, `"es"`) |
| `verbose` | `TRUE` | Exibe progresso |

**Retorno — `climasus_casecrossover`:**

| Campo | Conteúdo |
|-------|----------|
| `$model` | Objeto `glm` (conditional_poisson) ou `clogit` (survival) |
| `$or_table` | Tibble: `term`, `lag_spec`, `estimate` (log-IRR para `conditional_poisson`, log-OR para `clogit`), `or`, `or_lo`, `or_hi`, `p_value` |
| `$data` | Dataset de análise: `date`, `outcome_val`, `exposure_val`, `stratum_id`, covariáveis |
| `$diagnostics` | `n_obs`, `n_cases`, `n_strata`, `disp_ratio`, `method`, `family` |
| `$meta` | Parâmetros de chamada: `outcome_col`, `exposure_col`, `stratum`, `lag`, etc. |

**Métodos S3 disponíveis:** `print()`, `summary()`, `tidy()` (retorna `$or_table` com metadados prefixados, adequado para `bind_rows()` entre cidades).

---

## `sus_mod_its()`

Análise de séries temporais interrompidas por regressão de Poisson segmentada. Suporta múltiplas interrupções e contrafactual. Retorna um objeto `climasus_its`.

| Argumento | Padrão | Descrição |
|-----------|--------|-----------|
| `data` | — | `climasus_df` ou `data.frame` com colunas de data e contagem |
| `outcome_col` | `"n_obitos"` | Coluna de desfecho |
| `date_col` | `"date"` | Coluna de data |
| `interruption_dates` | (obrigatório) | Data(s) de interrupção (ISO `"YYYY-MM-DD"`); escalar ou vetor |
| `harmonics` | `2L` | Número de pares de harmônicos sazonais ($H$ na equação) |
| `family` | `"quasipoisson"` | Família GLM: `"quasipoisson"` ou `"poisson"` |
| `covariates` | `NULL` | Confundidores adicionais (ex.: `"rh_pct"`, `"holiday"`) |
| `alpha` | `0.05` | Nível de significância |
| `counterfactual` | `TRUE` | Calcular e retornar contrafactual |
| `lang` | `"pt"` | Idioma das mensagens |
| `verbose` | `TRUE` | Exibe progresso |

**Retorno — `climasus_its`:**

| Campo | Conteúdo |
|-------|----------|
| `$model` | Objeto `glm` |
| `$effects` | Tibble por interrupção: `label`, `interruption_date`, `level_ratio`, `level_ci_lo`, `level_ci_hi`, `level_p`, `slope_daily_log`, `slope_ratio_annual`, `slope_p` |
| `$counterfactual` | Tibble diário: `date`, `observed`, `predicted`, `counterfactual`, `cf_lo`, `cf_hi`, `ratio_to_cf`, `prevented` |
| `$segments` | Tibble por segmento: `segment`, `start_date`, `end_date`, `n_days`, `mean_observed`, `mean_predicted`, `mean_counterfactual` |
| `$data` | Dataset com todas as covariáveis do modelo |
| `$meta` | Parâmetros e diagnósticos: `n_obs`, `n_pre`, `disp_ratio`, `interruption_dates`, etc. |

**Métodos S3 disponíveis:** `print()`, `summary()`, `tidy()` (retorna `$effects` com metadados, ideal para combinar múltiplas cidades com `bind_rows()`).

---

## `sus_mod_plot_its()`

> **Status:** função planejada para o `climasus4r`. A API abaixo documenta a especificação completa. As figuras deste tutorial foram geradas via ggplot2 direto no script de pré-renderização (`scripts/modelagem_03_crossover_its.R`); quando `sus_mod_plot_its()` estiver disponível, substituirá esse código.

Visualização pareada do objeto `climasus_its`. Todos os `type=` operam sobre os mesmos dados internos — escolha conforme o aspecto do modelo que deseja comunicar.

| `type =` | O que exibe | Tabela retornada |
|----------|-------------|-----------------|
| `"series"` | Série temporal completa com observado, ajustado e contrafactual (IC) + linha de interrupção | Tibble com colunas do `$counterfactual` |
| `"effects"` | Floresta de RR de nível e mudança de tendência por interrupção | Tibble com `$effects` formatado |
| `"segments"` | Barras comparativas das médias observado/ajustado/contrafactual por segmento | Tibble com `$segments` em formato longo |
| `"prevented"` | Série de eventos prevenidos (ou excedentes) = counterfactual − observado | Tibble com data e prevenidos acumulados |

**Argumento `output_type`:**
- `"plot"` (padrão): retorna objeto `ggplot2`.
- `"table"`: retorna tibble.
- `"all"`: retorna lista `list(plot = ..., table = ...)`.

**Argumento `interactive = TRUE`:** converte o gráfico para `plotly` (requer `plotly` instalado).

---

# Formulação matemática

## Case-Crossover (Poisson Condicional)

$$
\log(E[Y_t]) = \alpha_s + \beta\, X_{t,\ell} + \mathbf{z}_t^\top \boldsymbol{\gamma}
$$

onde $\alpha_s$ é o intercepto do estrato $s$ (absorvido como `factor(stratum_id)` no GLM), $X_{t,\ell}$ é a exposição no dia $t$ com defasagem $\ell$ (ou a média aritmética dos lags $\ell_1,\ldots,\ell_k$ quando `lag` é um vetor), e $\mathbf{z}_t$ são covariáveis que variam *dentro* do estrato. A **razão de taxas de incidência** (*Incidence Rate Ratio*) é:

$$
\text{IRR} = e^\beta
$$

No método `"clogit"` (Maclure, 1991), o desfecho é o indicador binário $D_t = \mathbf{1}(Y_t > 0)$ e o modelo de Cox condicional é ajustado com `survival::clogit()`, produzindo uma **razão de chances** ($\text{OR} = e^\beta$). Para séries de contagem com desfecho frequente, prefira `"conditional_poisson"`, pois o OR superestima o IRR quando o evento não é raro (Armstrong et al., 2014).

## Série Temporal Interrompida

Para $K$ datas de interrupção $T_1 < T_2 < \cdots < T_K$, o modelo segmentado é:

$$
\log(E[Y_t]) = \beta_0 + \beta_1\, t
  + \sum_{j=1}^{K}\!\left[\beta_{2j}\, D_j(t)
                          + \beta_{2j+1}\, S_j(t)\right]
  + \sum_{k=1}^{H}\!\left[\gamma_k \sin\!\left(\frac{2\pi k\, t}{365.25}\right)
                         + \delta_k \cos\!\left(\frac{2\pi k\, t}{365.25}\right)\right]
  + \mathbf{z}_t^\top \boldsymbol{\eta}
$$

onde $D_j(t) = \mathbf{1}(t \ge T_j)$ é o indicador de nível (*step*) e $S_j(t) = \max(0, t - T_j)$ é o termo de inclinação (*slope change* / "hockey stick").

| Parâmetro | Interpretação |
|-----------|---------------|
| $e^{\beta_{2j}}$ | RR imediato (mudança de nível) na interrupção $j$ |
| $e^{\beta_{2j+1}}$ | RR de tendência por dia após a interrupção $j$ |
| $e^{365.25\,\beta_{2j+1}}$ | RR de tendência anualizado |

O **contrafactual** é a predição do modelo com $D_j(t) = S_j(t) = 0$ para todo $j$ — ou seja, a projeção da tendência pré-interrupção para o período pós.

---

# Resultados ilustrados

## Tabela 1. IRR da Temperatura sobre Óbitos Respiratórios (Case-Crossover)

```{r tbl-or, eval=TRUE, echo=FALSE}
tbl_ou_nota(
  "dados/modcc_or_table.rds",
  .nota_gerar,
  caption = "Tabela 1. IRR (Incidence Rate Ratio) da temperatura (por 1 °C) sobre óbitos respiratórios em idosos na RMSP, 2014–2019. Método: Poisson condicional (quasipoisson). Estrato: ano-mês. Campos da tabela: or/or_lo/or_hi correspondem ao IRR e respectivos limites do IC 95%."
)
```

## Figura 1. IRR por Especificação de Lag (Floresta)

```{r fig-or-forest, eval=TRUE, echo=FALSE}
fig_ou_nota(
  "figuras/modcc_or_forest.png",
  .nota_gerar
)
```

*Figura 1. IRR (Incidence Rate Ratio) da temperatura (por 1 °C) sobre óbitos respiratórios diários na RMSP, comparando lag-0 (temperatura do mesmo dia) e lag 0-6 (média dos últimos 7 dias). Poisson condicional (quasipoisson), estratificado por ano-mês. IC: 95%.*

## Figura 2. IRR por Defasagem Individual (Lag 0 a 6)

```{r fig-or-lag, eval=TRUE, echo=FALSE}
fig_ou_nota(
  "figuras/modcc_or_lag.png",
  .nota_gerar
)
```

*Figura 2. IRR da temperatura para cada defasagem individual (lag 0 a 6 dias). Cada ponto representa um modelo case-crossover independente com lag fixo (Poisson condicional, quasipoisson). A curva revela o perfil temporal da associação exposição-resposta.*

## Figura 3. ITS — Série Observada, Ajustada e Contrafactual

```{r fig-its-serie, eval=TRUE, echo=FALSE}
fig_ou_nota(
  "figuras/modcc_its_serie.png",
  .nota_gerar
)
```

*Figura 3. Série temporal de óbitos respiratórios diários na RMSP (cinza: observado; verde: ajustado pelo modelo ITS; laranja tracejado: contrafactual com IC 95%). A linha pontilhada vertical indica a data de interrupção (01/10/2014). O afastamento entre ajustado e contrafactual mede o efeito atribuível à interrupção.*

## Figura 4. ITS — Efeito Imediato (Floresta)

```{r fig-its-forest, eval=TRUE, echo=FALSE}
fig_ou_nota(
  "figuras/modcc_its_forest.png",
  .nota_gerar
)
```

*Figura 4. RR de nível (mudança imediata) estimado pelo modelo ITS para a interrupção de 01/10/2014. RR > 1 indica aumento de óbitos; RR < 1, redução. IC: 95%.*

## Tabela 2. Efeitos do Modelo ITS

```{r tbl-its-effects, eval=TRUE, echo=FALSE}
tbl_ou_nota(
  "dados/modcc_its_effects.rds",
  .nota_gerar,
  caption = "Tabela 2. Efeitos estimados pelo modelo ITS: mudança de nível (RR imediato) e mudança de tendência (RR anual) na data de interrupção."
)
```

## Figura 5. ITS — Médias por Segmento

```{r fig-its-seg, eval=TRUE, echo=FALSE}
fig_ou_nota(
  "figuras/modcc_its_segmentos.png",
  .nota_gerar
)
```

*Figura 5. Média diária de óbitos respiratórios por segmento (pré- e pós-interrupção). Três barras por segmento: observado, ajustado pelo modelo e contrafactual (projeção da tendência pré-interrupção).*

## Figura 6. ITS — Eventos Prevenidos (ou Excedentes) Diários

```{r fig-its-prev, eval=TRUE, echo=FALSE}
fig_ou_nota(
  "figuras/modcc_its_prevenidos.png",
  .nota_gerar
)
```

*Figura 6. Série diária de eventos prevenidos (contrafactual − observado). Valores positivos indicam redução de óbitos atribuível à interrupção; valores negativos indicam excesso. A linha horizontal em zero é a referência de nenhum efeito. Corresponde ao campo `prevented` de `$counterfactual`.*

---

# Referências

Armstrong, B.G., Gasparrini, A., & Tobias, A. (2014). Conditional Poisson models: a flexible alternative to conditional logistic case crossover analysis. *BMC Medical Research Methodology*, 14, 122. <https://doi.org/10.1186/1471-2288-14-122>

Bernal, J.L., Cummins, S., & Gasparrini, A. (2017). Interrupted time series regression for the evaluation of public health interventions: a tutorial. *International Journal of Epidemiology*, 46(1), 348–355. <https://doi.org/10.1093/ije/dyw098>

Levy, D., Lumley, T., Sheppard, L., Kaufman, J., & Checkoway, H. (2001). Referent selection in case-crossover analyses of acute health effects of air pollution. *Epidemiology*, 12(2), 186–192.

Maclure, M. (1991). The case-crossover design: a method for studying transient effects on the risk of acute events. *American Journal of Epidemiology*, 133(2), 144–153. <https://doi.org/10.1093/oxfordjournals.aje.a115853>

Penfold, R.B., & Zhang, F. (2013). Use of interrupted time series analysis in evaluating health care quality improvements. *Academic Pediatrics*, 13(6 Suppl), S38–44. <https://doi.org/10.1016/j.acap.2013.08.002>

Saldanha, R.F., Bastos, R.R., & Barcellos, C. (2019). Microdatasus: pacote para download e pré-processamento de microdados do DataSUS. *Cadernos de Saúde Pública*, 35(9), e00032419. <https://doi.org/10.1590/0102-311X00032419>

Whitaker, H.J., Farrington, C.P., Spiessens, B., & Musonda, P. (2006). Tutorial in biostatistics: the self-controlled case series method. *Statistics in Medicine*, 25(10), 1768–1797. <https://doi.org/10.1002/sim.2302>

---

# Navegação

| | |
|---|---|
| Anterior | [Modelagem 02: Fração Atribuível](mod-02-atribuivel.html) |
| Próximo | [Modelagem 04: Multicidade e Metanálise](mod-04-multicidade.html) |
| Hub | [Todos os tutoriais](tutorials.html) |
