---
title: "Detecção e Visualização de Ondas de Calor"
subtitle: "Pipeline INMET → Preenchimento → Indicadores → Ondas de Calor | `sus_climate_compute_heatwaves()` e `sus_climate_plot_heatwaves()`"
author:
  - name: "Dr. Max Anjos"
  - name: "Thauã Menezes"
date: "`r format(Sys.Date(), '%d %B, %Y')`"
output:
  html_document:
    toc: true
    toc_depth: 4
    toc_float:
      collapsed: true
      smooth_scroll: true
    number_sections: true
    theme: flatly
    highlight: tango
    code_folding: show
    code_download: true
    self_contained: true
    df_print: paged
editor_options: 
  markdown: 
    wrap: 72
---

```{css, echo=FALSE}
/* ── Variáveis de Cores Modernas ────────────────── */
:root {
  --primary-color: #1D9E75;
  --dark-green: #0f3d2e;
  --bg-light: #f8faf9;
  --text-main: #1a1a1a;
  --code-bg: #fdfdfd;
  --warning-orange: #ff9800;
  --info-blue: #2196f3;
}

html {
  scroll-behavior: smooth;
}

body {
  font-family: 'Source Serif 4', Georgia, serif;
  font-size: 18px;
  color: var(--text-main);
  background-color: #fff;
  line-height: 1.6;
}

/* ── Títulos com Inter-spacing ─────────────────── */
h1, h2, h3, h4 {
  font-family: 'Inter', sans-serif;
  font-weight: 700;
  color: var(--dark-green);
}

h1.title {
  font-size: 2.8em;
  border-bottom: 4px solid var(--primary-color);
  padding-bottom: 10px;
  margin-bottom: 1.5rem;
}

h2 {
  margin-top: 2rem;
  border-left: 4px solid var(--primary-color);
  padding-left: 1rem;
}

/* ── Code Blocks Estilizados ────────────────────── */
pre.r, pre.sourceCode {
  background-color: var(--code-bg);
  border: 1px solid #e1e1e1;
  border-left: 5px solid var(--primary-color) !important;
  border-radius: 8px;
  box-shadow: 0 2px 4px rgba(0,0,0,0.05);
  padding: 1rem;
}

/* ── Custom Callouts (Estilo Quarto) ────────────── */
.callout {
  padding: 1.2em 1.5em;
  margin: 1.5em 0;
  border-radius: 8px;
  border-left: 6px solid;
  background-color: var(--bg-light);
}

.callout-note {
  background-color: #f0f7ff;
  border-color: #007bff;
}

.callout-tip {
  background-color: #e8f5e9;
  border-color: #1D9E75;
}

.callout-warning {
  background-color: #fff3e0;
  border-color: #ff9800;
}

.callout-info {
  background-color: #e3f2fd;
  border-color: #2196f3;
}

/* ── Workflow container ─────────────────────────── */
.workflow-container {
  background: linear-gradient(135deg, #f8faf7 0%, #ffffff 100%);
  border-radius: 12px;
  padding: 1.5rem;
  margin: 1.5rem 0;
  border: 1px solid #dce8e1;
  overflow-x: auto;
}

.workflow-steps {
  display: flex;
  flex-wrap: wrap;
  justify-content: center;
  gap: 0.5rem;
  font-family: 'Inter', monospace;
  font-size: 0.8rem;
}

.workflow-step {
  background: var(--primary-color);
  color: white;
  padding: 0.5rem 1rem;
  border-radius: 20px;
  white-space: nowrap;
}

.workflow-arrow {
  color: var(--primary-color);
  font-weight: bold;
  font-size: 1.2rem;
}

/* ── Feature cards ───────────────────────────────── */
.feature-grid {
  display: grid;
  grid-template-columns: repeat(auto-fit, minmax(280px, 1fr));
  gap: 1.5rem;
  margin: 2rem 0;
}

.feature-card {
  background: white;
  border-radius: 12px;
  padding: 1.5rem;
  border: 1px solid #e1e1e1;
  transition: transform 0.2s ease, box-shadow 0.2s ease;
  text-align: center;
}

.feature-card:hover {
  transform: translateY(-4px);
  box-shadow: 0 8px 24px rgba(0,0,0,0.1);
}

.feature-icon {
  font-size: 2rem;
  margin-bottom: 1rem;
}

.feature-card h3 {
  margin-top: 0;
  color: var(--primary-color);
  font-size: 1.1rem;
}

.feature-card p {
  font-size: 0.85rem;
  color: var(--text-main);
  margin-bottom: 0;
}

/* ── Table styling ───────────────────────────────── */
table {
  width: 100%;
  border-collapse: collapse;
  margin: 1.5rem 0;
}

th, td {
  padding: 12px;
  text-align: left;
  border-bottom: 1px solid #e1e1e1;
}

th {
  background-color: var(--bg-light);
  font-weight: 600;
  color: var(--dark-green);
}

tr:hover {
  background-color: var(--bg-light);
}

/* ── Figure styling ─────────────────────────────── */
.figure {
  margin: 1.5rem 0;
  text-align: center;
}

.figure img {
  border-radius: 8px;
  box-shadow: 0 4px 8px rgba(0,0,0,0.1);
  max-width: 100%;
  height: auto;
}

.figure .caption {
  font-size: 0.85rem;
  color: #666;
  margin-top: 8px;
  font-style: italic;
}

/* ── Botão GitHub aprimorado ───────────────────── */
.github-feedback-btn {
  display: inline-flex;
  align-items: center;
  gap: 8px;
  background-color: #24292e;
  color: white;
  padding: 10px 20px;
  border-radius: 6px;
  text-decoration: none;
  font-family: sans-serif;
  transition: background-color 0.2s;
  margin-top: 1rem;
}

.github-feedback-btn:hover {
  background-color: #2c3e50;
  color: white;
  text-decoration: none;
}

/* ── Responsive ─────────────────────────────────── */
@media (max-width: 768px) {
  body {
    font-size: 16px;
  }

  h1.title {
    font-size: 2rem;
  }

  .workflow-steps {
    flex-direction: column;
    align-items: center;
  }

  .workflow-arrow {
    transform: rotate(90deg);
  }

  .feature-grid {
    grid-template-columns: 1fr;
  }

  th, td {
    padding: 8px;
    font-size: 0.85rem;
  }
}

@media (prefers-reduced-motion: reduce) {
  .feature-card,
  .github-feedback-btn {
    transition: none;
  }
}
```

```{r setup, include=FALSE}
knitr::opts_chunk$set(
  echo      = TRUE,
  eval      = FALSE,
  warning   = FALSE,
  message   = FALSE,
  comment   = "#>",
  fig.align = "center",
  out.width = "90%",
  fig.retina = 2
)
```

------------------------------------------------------------------------

# Introdução

As ondas de calor estão entre os eventos climáticos extremos de maior relevância para a saúde pública, especialmente em um contexto de aquecimento global, urbanização acelerada e aumento da vulnerabilidade socioambiental. Esses eventos são caracterizados por períodos persistentes de temperaturas anormalmente elevadas em relação ao padrão climatológico de uma determinada localidade, podendo afetar diretamente o conforto térmico, a demanda por serviços de saúde, a mortalidade e a morbidade por causas sensíveis ao calor.

No Brasil, episódios recentes de calor extremo têm evidenciado a necessidade de ferramentas capazes de identificar, quantificar e visualizar ondas de calor de forma padronizada e reprodutível. Essa necessidade é ainda mais importante em estudos aplicados ao Sistema Único de Saúde (SUS), nos quais a integração entre dados meteorológicos, indicadores ambientais e desfechos em saúde permite investigar padrões de risco, subsidiar sistemas de alerta e apoiar estratégias de vigilância em saúde ambiental.

O pacote `climasus4r` oferece um pipeline integrado que vai desde o download de dados meteorológicos horários do INMET até o preenchimento de lacunas, cálculo de indicadores climáticos, detecção de ondas de calor e visualização dos eventos. Neste tutorial, apresentamos cada etapa desse processo com exemplos práticos, destacando não apenas a execução das funções, mas também a interpretação climatológica, epidemiológica e operacional dos resultados.


::: {.callout .callout-note}
**Nota sobre reprodutibilidade:** Todo o pipeline é determinístico —
dado o mesmo período de dados INMET e os mesmos parâmetros, os
resultados são idênticos entre execuções. Os blocos de código marcados
com `eval = FALSE` precisam de conexão com a internet para a etapa de
download (INMET) e podem demorar alguns minutos dependendo do período
solicitado.
:::

## O que é uma onda de calor?

Não existe uma definição única e universalmente aceita para onda de calor. Em geral, uma onda de calor pode ser entendida como um período de calor anormal, intenso e persistente, no qual a temperatura observada ultrapassa um determinado limiar de referência por vários dias consecutivos. Esse limiar pode ser definido de forma absoluta, como uma temperatura fixa, ou de forma relativa, como um percentil elevado da distribuição histórica de temperatura de uma determinada região.

Essa distinção é importante porque o impacto do calor depende do contexto climático local. Uma temperatura considerada extrema em uma cidade de clima mais ameno pode ser relativamente comum em regiões tropicais ou semiáridas. Por esse motivo, muitos estudos utilizam limiares baseados em percentis, como o percentil 90 ou 95, permitindo que a definição de calor extremo seja adaptada à climatologia de cada localidade.

De modo geral, a maioria das definições de onda de calor combina dois componentes principais:

1.  **Limiar de temperatura** — a temperatura (ou índice de conforto
    térmico) deve superar determinado valor crítico, tipicamente
    definido como um percentil alto da distribuição histórica (P90, P95)
    ou como um desvio fixo em relação à média climatológica.
2.  **Duração mínima** — a condição extrema deve persistir por pelo
    menos N dias consecutivos (comumente 3 ou 5 dias), distinguindo
    eventos sustentados de picos isolados.

A ausência de consenso não é uma limitação operacional: o `climasus4r`
implementa as sete definições mais utilizadas na literatura (Tabela 1),
permitindo análises de sensibilidade e comparações intermetodológicas.

::: {.callout .callout-tip}
**Por que comparar métodos?** Em regiões tropicais e subtropicais como o
Brasil, o método INMET — calibrado para a realidade climática nacional —
tende a detectar eventos que métodos percentílicos genéricos podem
subestimar. Por outro lado, índices de conforto térmico como UTCI e WBGT
capturam a percepção fisiológica de calor de forma mais completa do que
a temperatura do ar isolada. Comparar resultados entre métodos é uma boa
prática de análise de sensibilidade.
:::

## Visão geral do pipeline

:::: workflow-container
::: workflow-steps
[1. sus_climate_inmet()]{.workflow-step} [→]{.workflow-arrow} [2.
sus_climate_fill_inmet()]{.workflow-step} [→]{.workflow-arrow} [3.
sus_climate_compute_indicators()]{.workflow-step} [→]{.workflow-arrow}
[4. sus_climate_compute_heatwaves()]{.workflow-step}
[→]{.workflow-arrow} [5. sus_climate_plot_heatwaves()]{.workflow-step}
:::
::::

Cada etapa recebe o produto da anterior e adiciona informação. A função
`sus_climate_compute_heatwaves()` espera dados **horários** com colunas
padronizadas de temperatura e índices de conforto térmico — exatamente o
que `sus_climate_compute_indicators()` produz.

------------------------------------------------------------------------

# Configuração do ambiente

```{r instalacao, eval=FALSE}
# Instalar climasus4r (GitHub) se necessário
# install.packages("remotes")
# remotes::install_github("MaxAnjos/climasus4r")

library(climasus4r)
library(dplyr)
```

::: {.callout .callout-warning}
**Dependências opcionais:** As funções de visualização requerem
`ggplot2`, `ggsci` e `plotly`. Para gráficos interativos, instale também
`htmlwidgets`. A etapa de indicadores climáticos requer `slider`
(janelas deslizantes) e `jsonlite`.

``` r
install.packages(c("ggplot2", "ggsci", "plotly", "htmlwidgets", "slider", "jsonlite"))
```
:::

------------------------------------------------------------------------

# Etapa 1 — Aquisição de dados climáticos (INMET)

## A rede de estações INMET

O Instituto Nacional de Meteorologia (INMET) opera a maior rede de
estações meteorológicas automáticas do Brasil, com cobertura em todos os
estados. Os dados são disponibilizados em formato CSV com resolução
horária e incluem temperatura do ar (bulbo seco, máxima, mínima),
umidade relativa, velocidade e direção do vento, pressão atmosférica e
precipitação.

A função `sus_climate_inmet()` automatiza o download, o parsing e a
padronização desses arquivos para um formato pronto para análise.

## Parâmetros principais

```{r inmet-args, eval=FALSE}
# Estrutura da chamada completa
df_inmet <- sus_climate_inmet(
  years        = 2010:2023,   # Vetor de anos
  uf           = "RN",        # UF (sigla) para filtrar estações
  station_code = NULL,        # Código(s) específico(s) de estação (opcional)
  use_cache    = TRUE,        # Reutilizar arquivos já baixados
  cache_dir    = "~/.climasus4r_cache/climate",
  parallel     = TRUE,        # Download paralelo
  workers      = 4,           # Número de workers
  lang         = "pt",
  verbose      = TRUE
)
```

| Parâmetro | Tipo | Descrição |
|---------------------------|------------------|---------------------------|
| `years` | inteiro ou vetor | Anos a baixar (ex.: `2010:2023`) |
| `uf` | character | Sigla do estado para filtrar estações (ex.: `"RN"`, `"SP"`) |
| `station_code` | character | Código(s) específico(s) de estação INMET (ex.: `"A304"`) |
| `use_cache` | lógico | Se `TRUE`, reaproveita arquivos já baixados em `cache_dir` |
| `parallel` | lógico | Habilita download paralelo via `furrr`/`future` |
| `workers` | inteiro | Número de workers para execução paralela |

## Exemplo: estação de Natal (RN)

Neste tutorial, utilizamos dados da estação automática de Natal (código
INMET A304), no Rio Grande do Norte — estado do Nordeste brasileiro com
clima semiárido e histórico de ondas de calor intensas.

```{r download-inmet, eval=FALSE}
# Download de dados horários (2010–2023)
# A primeira execução pode levar alguns minutos; execuções subsequentes usam cache.
df_inmet <- sus_climate_inmet(
  years        = 2010:2023,
  station_code = "A304",   # Natal - RN
  use_cache    = TRUE,
  lang         = "pt",
  verbose      = TRUE
)

# Inspecionar estrutura
glimpse(df_inmet)
```

A saída é um `data.frame` com resolução horária e colunas padronizadas
pelo `climasus4r`:

```{r estrutura-inmet, eval=TRUE, echo=FALSE}
# Colunas típicas do output de sus_climate_inmet()
cat(
  "Rows: ~122,640  (14 anos × 365 dias × 24 horas)\n",
  "Columns: ~20\n\n",
  "$ date               <POSIXct>  2010-01-01 00:00:00, 2010-01-01 01:00:00 ...\n",
  "$ station_code       <chr>      'A304', 'A304', ...\n",
  "$ station_name       <chr>      'NATAL', 'NATAL', ...\n",
  "$ federal_unit       <chr>      'RN', 'RN', ...\n",
  "$ region             <chr>      'Nordeste', 'Nordeste', ...\n",
  "$ latitude           <dbl>      -5.84, -5.84, ...\n",
  "$ longitude          <dbl>      -35.21, -35.21, ...\n",
  "$ tair_dry_bulb_c    <dbl>      28.4, 27.9, ...\n",
  "$ tair_max_c         <dbl>      29.1, 28.6, ...\n",
  "$ tair_min_c         <dbl>      27.8, 27.3, ...\n",
  "$ rh_pct             <dbl>      82.0, 84.0, ...\n",
  "$ wind_speed_ms      <dbl>      3.2, 2.8, ...\n",
  "$ precip_mm          <dbl>      0.0, 0.0, ...\n"
)
```

::: {.callout .callout-info}
**Origem dos dados:** Os dados brutos são os arquivos CSV
disponibilizados publicamente pelo INMET em
`https://portal.inmet.gov.br/dadoshistoricos`. O `climasus4r` faz o
parsing automático de cada arquivo anual, aplica controle de qualidade e
padroniza os nomes de colunas. Nenhuma interpolação ou modificação de
valores é realizada nesta etapa.
:::

------------------------------------------------------------------------

# Etapa 2 — Preenchimento de lacunas (gap-filling)

## O problema das lacunas em séries horárias

Estações automáticas do INMET frequentemente apresentam lacunas causadas
por falhas de transmissão, manutenção de equipamentos ou eventos
climáticos extremos. A presença de valores ausentes (`NA`) em colunas de
temperatura pode inviabilizar o cálculo de índices de conforto térmico e
comprometer as estimativas percentílicas utilizadas na detecção de ondas
de calor.

A função `sus_climate_fill_inmet()` implementa um preenchimento
inteligente baseado em modelos de regressão treinados com covariáveis
meteorológicas correlacionadas (temperatura do ar, umidade relativa,
velocidade do vento, hora do dia, sazonalidade). O preenchimento é
realizado variável por variável e respeita um limiar máximo de lacunas
(`gap_percentage`): se a proporção de valores ausentes em determinada
série superar esse limiar, a estação é marcada como de baixa qualidade e
nenhum preenchimento é aplicado.

## Parâmetros principais

```{r fill-args, eval=FALSE}
df_filled <- sus_climate_fill_inmet(
  df               = df_inmet,
  target_var       = "tair_dry_bulb_c",  # Variável a preencher
  datetime_col     = NULL,     # Detectado automaticamente
  station_col      = NULL,     # Detectado automaticamente
  quality_threshold = 0.4,    # Máximo de NAs para aceitar a série (40%)
  run_evaluation   = FALSE,   # Se TRUE: avalia métricas de ajuste
  gap_percentage   = 0.2,     # Intervalo máximo de gap contínuo a preencher (20%)
  keep_features    = FALSE,   # Manter covariáveis auxiliares no output
  parallel         = TRUE,
  workers          = NULL,    # NULL = detectar automaticamente
  verbose          = TRUE,
  lang             = "pt"
)
```

## Preenchimento do conjunto completo

Na prática, aplicamos o preenchimento a cada variável de temperatura e
umidade relevante antes de calcular os indicadores de conforto térmico:

```{r fill-pipeline, eval=FALSE}
# Preencher temperatura do ar (bulbo seco)
df_filled <- sus_climate_fill_inmet(
  df         = df_inmet,
  target_var = "tair_dry_bulb_c",
  lang       = "pt",
  verbose    = TRUE
)

# Preencher temperatura máxima e mínima
df_filled <- sus_climate_fill_inmet(df_filled, target_var = "tair_max_c",  lang = "pt")
df_filled <- sus_climate_fill_inmet(df_filled, target_var = "tair_min_c",  lang = "pt")

# Preencher umidade relativa (necessária para UTCI, WBGT, HI)
df_filled <- sus_climate_fill_inmet(df_filled, target_var = "rh_pct",       lang = "pt")

# Verificar proporção de NAs remanescentes
df_filled |>
  summarise(
    n_total    = n(),
    na_tmax    = mean(is.na(tair_max_c)),
    na_tmin    = mean(is.na(tair_min_c)),
    na_tair    = mean(is.na(tair_dry_bulb_c)),
    na_rh      = mean(is.na(rh_pct))
  )
```

::: {.callout .callout-warning}
**Boa prática:** Sempre aplique `sus_climate_fill_inmet()` antes de
`sus_climate_compute_heatwaves()`. A função de detecção emite um aviso
(`cli_warn`) se encontrar `NA`s nas colunas de temperatura, mas **não**
os preenche automaticamente — essa decisão cabe ao analista, pois
diferentes estratégias de imputação podem influenciar os resultados.
:::

------------------------------------------------------------------------

# Etapa 3 — Cálculo de indicadores climáticos

## Por que ir além da temperatura do ar?

A temperatura do ar (bulbo seco) é a variável meteorológica mais
disponível, mas não é a melhor proxy para o estresse térmico humano. O
corpo humano responde ao ambiente térmico resultante da combinação de
temperatura, umidade, radiação solar e velocidade do vento. Índices de
conforto térmico integram esses quatro fatores e permitem estimar a
percepção fisiológica de calor de forma mais realista.

A função `sus_climate_compute_indicators()` calcula os principais
índices utilizados nas metodologias de detecção de ondas de calor
implementadas no `climasus4r`:

::::::: feature-grid
::: feature-card
```         
<div class="feature-icon">🌡️</div>
<h3>UTCI</h3>
<p><strong>Universal Thermal Climate Index.</strong> Modelo biometeorológico de referência da ISO 15743. Integra temperatura, umidade, vento e radiação em uma temperatura equivalente fisiológica (°C).</p>
```
:::

::: feature-card
```         
<div class="feature-icon">💧</div>
<h3>WBGT</h3>
<p><strong>Wet Bulb Globe Temperature.</strong> Índice operacional amplamente utilizado em saúde ocupacional e esportes. Combina temperatura úmida, temperatura do globo negro e temperatura do ar seco.</p>
```
:::

::: feature-card
```         
<div class="feature-icon">🥵</div>
<h3>HI</h3>
<p><strong>Heat Index (Índice de Calor).</strong> Temperatura aparente calculada a partir do bulbo seco e da umidade relativa. Indica como o calor é percebido pela população em geral.</p>
```
:::

::: feature-card
```         
<div class="feature-icon">🌿</div>
<h3>PET</h3>
<p><strong>Physiological Equivalent Temperature.</strong> Temperatura de um ambiente de referência com as mesmas trocas de calor do corpo. Frequentemente utilizado em estudos de conforto urbano.</p>
```
:::
:::::::

## Chamada da função

```{r compute-indicators, eval=FALSE}
df_indicators <- sus_climate_compute_indicators(
  df                   = df_filled,
  indicators           = "all",      # Calcular todos os indicadores disponíveis
  region               = "auto",     # Detectar região automaticamente por metadados
  apply_validity_mask  = TRUE,       # Mascarar valores fora dos limites físicos
  verify_physics       = TRUE,       # Verificar consistência física
  keep_source_vars     = TRUE,       # Manter variáveis originais no output
  verbose              = TRUE,
  lang                 = "pt"
)

# Verificar colunas adicionadas
names(df_indicators) |> grep("utci|wbgt|hi_c|pet", x = _, value = TRUE)
```

Após esta etapa, o `data.frame` contém as colunas adicionais necessárias
para a detecção de ondas de calor pelos métodos UTCI, WBGT e HI:

| Coluna nova           | Índice                 | Unidade |
|-----------------------|------------------------|---------|
| `utci_c`              | UTCI                   | °C      |
| `wbgt_c`              | WBGT                   | °C      |
| `hi_c`                | Heat Index             | °C      |
| `pet_c`               | PET                    | °C      |
| `utci_c_flag_extreme` | Horas com UTCI \> 38°C | lógico  |
| `wbgt_c_flag_extreme` | Horas com WBGT \> 32°C | lógico  |
| `hi_c_flag_extreme`   | Horas com HI \> 51°C   | lógico  |

------------------------------------------------------------------------

# Etapa 4 — Detecção de ondas de calor

## A função `sus_climate_compute_heatwaves()`

Esta é a função central do módulo climático do `climasus4r`. Ela recebe
dados horários (produto de `sus_climate_compute_indicators()`), os
agrega para escala diária, calcula limiares históricos percentílicos por
estação do ano (usando uma janela deslizante de ±15 dias ao redor de
cada dia do ano), aplica cada metodologia de detecção selecionada e
retorna uma lista estruturada com três componentes.

### Assinatura completa

```{r hw-signature, eval=FALSE}
hw_result <- sus_climate_compute_heatwaves(
  data           = df_indicators,   # Output de sus_climate_compute_indicators()
  method         = c("WHO", "WMO", "INMET", "EHF", "UTCI", "WBGT", "HI"),
  baseline_start = "2010-01-01",    # Início do período de referência
  baseline_end   = "2020-12-31",    # Fim do período de referência
  percentile     = 90,              # Percentil para limiares (P90 por padrão)
  min_duration   = NULL,            # NULL = usar defaults por método
  lang           = "pt",
  verbose        = TRUE
)
```

## Metodologias implementadas

A Tabela 1 apresenta as sete metodologias implementadas, incluindo a
variável-base, o critério de limiar e a duração mínima padrão.

**Tabela 1 — Metodologias de detecção de ondas de calor implementadas em
`sus_climate_compute_heatwaves()`**

| Método | Variável-base | Critério de limiar | Duração mínima | Referência |
|--------------|--------------|----------------|--------------|--------------|
| **WHO** | Tmax diária | Tmax \> P90(Tmax) | 3 dias | WMO & WHO (2015) |
| **WMO** | Tmax e Tmin diárias | Tmax \> P90(Tmax) **E** Tmin \> P90(Tmin) | 5 dias | Perkins & Alexander (2013) |
| **INMET** | Tmax diária | Tmax \> média histórica + 5°C | 5 dias | INMET (2009) |
| **EHF** | Tmean diária | EHF \> 0 (fórmula composta; ver abaixo) | 3 dias | Nairn & Fawcett (2015) |
| **UTCI** | UTCImax diário | UTCImax \> P90(UTCImax) | 3 dias | Broede et al. (2012) |
| **WBGT** | WBGTmax diário | WBGTmax \> P90(WBGTmax) | 3 dias | Liljegren et al. (2008) |
| **HI** | HImax diário | HImax \> P90(HImax) | 3 dias | Steadman (1979) |

::: {.callout .callout-info}
**Suavização sazonal dos percentis:** Para todos os métodos baseados em
percentil, o `climasus4r` utiliza uma janela deslizante de ±15 dias em
torno de cada dia do ano (calculada sobre o período de referência), e
não um percentil fixo calculado sobre toda a série. Essa abordagem,
recomendada por Fischer & Schär (2010), elimina o viés sazonal e garante
que o mesmo nível de extremidade relativa seja detectado em qualquer
época do ano.
:::

### Fundamentos do Excess Heat Factor (EHF)

O EHF (Nairn & Fawcett, 2015) é o único método que não utiliza percentis
diretos da variável-base. Ele combina dois componentes:

$$\text{EHF} = \text{EHI}_{sig} \times \max(1, \text{EHI}_{acc})$$

Onde:

-   **EHI_sig** (índice de significância): $\bar{T}_3 - T_{95}$, mede o
    quanto a temperatura média dos últimos 3 dias supera o percentil 95
    climatológico da temperatura média. Captura a magnitude absoluta do
    calor.
-   **EHI_acc** (índice de aclimatação): $\bar{T}_3 - \bar{T}_{30}$,
    mede o quanto a temperatura média dos últimos 3 dias supera a média
    dos 30 dias anteriores. Captura a velocidade de aquecimento e a
    capacidade de aclimatação da população.

Dias com EHF \> 0 são classificados como dias de onda de calor. A
intensidade do evento é classificada em três categorias com base no
percentil 85 (EHF85) de todos os valores positivos de EHF observados na
estação:

-   **Baixa Intensidade (LIHW):** 0 \< EHF_peak \< EHF85
-   **Severa (SHW):** EHF85 ≤ EHF_peak \< 3 × EHF85
-   **Extrema (EHW):** EHF_peak ≥ 3 × EHF85

### Método INMET: calibração para o Brasil

O método INMET define onda de calor quando a temperatura máxima diária
supera a **média climatológica da temperatura máxima por pelo menos
5°C** por 5 ou mais dias consecutivos (INMET, 2009). A média
climatológica é calculada sobre o período de referência definido pelo
usuário (recomenda-se 1981–2010 ou 1991–2020, conforme disponibilidade
de dados).

Este critério é particularmente adequado para o contexto tropical e
subtropical brasileiro, onde os valores absolutos de temperatura já são
elevados e o impacto sobre a saúde está mais associado ao desvio em
relação à norma local do que ao valor absoluto.

## Executando a detecção

### Exemplo 1: métodos baseados em temperatura do ar

```{r hw-temperature-methods, eval=FALSE}
# Métodos que requerem apenas temperatura do ar (Tmax, Tmin, Tmean)
hw_temp <- sus_climate_compute_heatwaves(
  data           = df_indicators,
  method         = c("WHO", "WMO", "INMET", "EHF"),
  baseline_start = "2010-01-01",
  baseline_end   = "2020-12-31",
  percentile     = 90,
  lang           = "pt",
  verbose        = TRUE
)
```

### Exemplo 2: todos os métodos (incluindo índices de conforto)

```{r hw-all-methods, eval=FALSE}
# Todos os métodos — requer colunas utci_c, wbgt_c, hi_c
hw_all <- sus_climate_compute_heatwaves(
  data           = df_indicators,
  method         = "all",          # Equivale a c("WHO","WMO","INMET","EHF","UTCI","WBGT","HI")
  baseline_start = "2010-01-01",
  baseline_end   = "2020-12-31",
  percentile     = 90,
  lang           = "pt",
  verbose        = TRUE
)
```

### Exemplo 3: customizando o percentil e a duração mínima

```{r hw-custom-params, eval=FALSE}
# Critério mais conservador: P95 e mínimo de 5 dias para todos os métodos
hw_strict <- sus_climate_compute_heatwaves(
  data           = df_indicators,
  method         = c("WHO", "INMET"),
  baseline_start = "2010-01-01",
  baseline_end   = "2020-12-31",
  percentile     = 95,       # Limiar mais alto → menos eventos, mais intensos
  min_duration   = 5,        # Substitui os defaults por método
  lang           = "pt",
  verbose        = TRUE
)
```

::: {.callout .callout-tip}
**Análise de sensibilidade:** Recomenda-se executar a detecção com
diferentes combinações de percentil (P85, P90, P95) e duração mínima (3,
5, 7 dias) e comparar o número de eventos detectados. Isso permite
avaliar a robustez dos resultados epidemiológicos em relação às escolhas
metodológicas.
:::

## Estrutura do output

A função retorna uma lista nomeada com três componentes:

```{r hw-output-structure, eval=FALSE}
# Inspecionar o output
names(hw_all)
#> [1] "events"  "daily"   "summary"
```

### `$events` — tabela de eventos

Um `data.frame` com uma linha por evento de onda de calor detectado.
Cada linha representa um episódio contínuo de dias com a condição de
onda de calor ativa para um determinado método e estação.

```{r hw-events, eval=FALSE}
# Primeiros eventos detectados
head(hw_all$events)
```

| Coluna | Tipo | Descrição |
|-----------------------|------------------|-------------------------------|
| `event_id` | character | Identificador único: `<estação>_<método>_<N>` |
| `station_code` | character | Código INMET da estação |
| `method` | character | Método de detecção (WHO, WMO, etc.) |
| `start_date` | Date | Data de início do evento |
| `end_date` | Date | Data de fim do evento |
| `duration_days` | integer | Duração em dias consecutivos |
| `temp_mean` | double | Temperatura média do período (variável do método) |
| `temp_peak` | double | Temperatura máxima do período |
| `anomaly_mean` | double | Anomalia média (temperatura - limiar) |
| `anomaly_cumulative` | double | Anomalia acumulada ao longo do evento |
| `severity_index` | double | Índice de severidade: duração × anomalia média |
| `ehf_peak` | double | Pico do EHF (apenas método EHF; NA para outros) |
| `ehf_mean` | double | Média do EHF durante o evento (apenas EHF) |
| `intensity_class` | character | Classificação: Low, Severe, Extreme (apenas EHF) |
| `region` | character | Região geográfica da estação |
| `federal_unit` | character | UF da estação |

```{r hw-events-filter, eval=FALSE}
# Filtrar os 10 eventos mais severos pelo índice de severidade
hw_all$events |>
  arrange(desc(severity_index)) |>
  select(event_id, method, start_date, end_date, duration_days,
         temp_peak, anomaly_mean, severity_index) |>
  head(10)
```

```{r hw-events-count, eval=FALSE}
# Contar eventos por método
hw_all$events |>
  count(method, name = "n_eventos") |>
  arrange(desc(n_eventos))
```

### `$daily` — série diária com flags

O `data.frame` diário contém uma linha por estação por dia, com as
variáveis agregadas e colunas lógicas (`TRUE`/`FALSE`) indicando se
aquele dia pertence a uma onda de calor segundo cada método:

```{r hw-daily, eval=FALSE}
# Inspecionar colunas de flags
hw_all$daily |>
  select(station_code, date_day, tmax, tmean, starts_with("hw_")) |>
  head(10)
```

A coluna `hw_any` é `TRUE` se **qualquer** método detectou onda de calor
naquele dia — útil para análises de exposição sem comprometimento com um
único critério.

```{r hw-daily-any, eval=FALSE}
# Dias com onda de calor ativa por pelo menos um método
hw_all$daily |>
  filter(hw_any == TRUE) |>
  select(date_day, tmax, tmean, hw_who, hw_inmet, hw_ehf, hw_utci) |>
  head(20)
```

```{r hw-daily-concordancia, eval=FALSE}
# Concordância entre métodos: proporção de dias classificados por cada um
hw_all$daily |>
  summarise(
    pct_who   = mean(hw_who,   na.rm = TRUE) * 100,
    pct_wmo   = mean(hw_wmo,   na.rm = TRUE) * 100,
    pct_inmet = mean(hw_inmet, na.rm = TRUE) * 100,
    pct_ehf   = mean(hw_ehf,   na.rm = TRUE) * 100,
    pct_utci  = mean(hw_utci,  na.rm = TRUE) * 100,
    pct_wbgt  = mean(hw_wbgt,  na.rm = TRUE) * 100,
    pct_hi    = mean(hw_hi,    na.rm = TRUE) * 100,
    pct_any   = mean(hw_any,   na.rm = TRUE) * 100
  )
```

### `$summary` — resumo anual

O resumo anual agrega as estatísticas por estação, método e ano, sendo o
ponto de entrada natural para análises de tendência temporal:

```{r hw-summary, eval=FALSE}
# Resumo anual
hw_all$summary |>
  filter(method == "INMET") |>
  select(year, station_code, n_events, total_days_hw,
         mean_duration, max_duration, mean_anomaly, severity_total) |>
  arrange(desc(year))
```

| Coluna           | Descrição                                         |
|------------------|---------------------------------------------------|
| `year`           | Ano                                               |
| `station_code`   | Código da estação                                 |
| `method`         | Método de detecção                                |
| `n_events`       | Número de eventos no ano                          |
| `total_days_hw`  | Total de dias de onda de calor no ano             |
| `mean_duration`  | Duração média dos eventos (dias)                  |
| `max_duration`   | Duração do evento mais longo (dias)               |
| `mean_intensity` | Temperatura média nos eventos                     |
| `max_intensity`  | Temperatura de pico nos eventos                   |
| `mean_anomaly`   | Anomalia média nos eventos                        |
| `severity_total` | Soma dos índices de severidade dos eventos no ano |

------------------------------------------------------------------------

# Etapa 5 — Visualização de ondas de calor

## A função `sus_climate_plot_heatwaves()`

A visualização transforma o output estruturado de
`sus_climate_compute_heatwaves()` em gráficos interpretativos. A função
oferece quatro tipos de visualização, cada um respondendo a uma pergunta
analítica diferente:

::::::: feature-grid
::: feature-card
```         
<div class="feature-icon">📅</div>
<h3>timeline</h3>
<p>Diagrama de Gantt mostrando a posição temporal, duração e intensidade de cada evento. Ideal para comparar eventos entre métodos e estações.</p>
```
:::

::: feature-card
```         
<div class="feature-icon">🗓️</div>
<h3>calendar</h3>
<p>Mapa de calor calendário que exibe a ocorrência diária de ondas de calor ao longo dos meses. Revela padrões sazonais e distribuição intra-anual.</p>
```
:::

::: feature-card
```         
<div class="feature-icon">⚡</div>
<h3>intensity</h3>
<p>Dispersão duração × temperatura de pico, com ponto colorido por classe de intensidade. Distingue eventos longos de eventos quentes.</p>
```
:::

::: feature-card
```         
<div class="feature-icon">📈</div>
<h3>trend</h3>
<p>Barras agrupadas do número de eventos por ano e método. Permite identificar tendências de longo prazo na frequência de ondas de calor.</p>
```
:::
:::::::

### Assinatura completa

```{r plot-signature, eval=FALSE}
p <- sus_climate_plot_heatwaves(
  hw_result     = hw_all,          # Output de sus_climate_compute_heatwaves()
  type          = "timeline",      # "timeline" | "calendar" | "intensity" | "trend"
  station_code  = NULL,            # Filtrar por estação específica
  method        = NULL,            # Filtrar por método (ex.: "INMET", "EHF")
  year          = NULL,            # Filtrar por ano (útil para "calendar")
  interactive   = TRUE,            # TRUE = plotly; FALSE = ggplot2 estático
  color_palette = "npg",           # Paleta ggsci: "npg", "lancet", "jama", etc.
  lang          = "pt",            # "pt" | "en" | "es"
  save_plot     = NULL             # Caminho para salvar (HTML ou PNG)
)
```

| Parâmetro | Opções | Efeito |
|-----------------------------|----------------------|----------------------|
| `type` | `"timeline"`, `"calendar"`, `"intensity"`, `"trend"` | Tipo de gráfico |
| `interactive` | `TRUE` (plotly), `FALSE` (ggplot2) | Interatividade |
| `color_palette` | qualquer paleta do pacote `ggsci` | Esquema de cores |
| `lang` | `"pt"`, `"en"`, `"es"` | Idioma dos rótulos |
| `save_plot` | caminho `.html` ou `.png` | Salvar o gráfico em disco |

## Plot 1: Linha do tempo (timeline)

O gráfico de linha do tempo apresenta cada evento como um segmento
horizontal (estilo Gantt), com espessura proporcional à duração e cor
indicando a classe de intensidade (relevante para EHF; para outros
métodos, todos os eventos são classificados como "desconhecido" na
legenda de intensidade).

```{r plot-timeline, eval=FALSE}
# Linha do tempo de todos os eventos — todos os métodos
sus_climate_plot_heatwaves(
  hw_result   = hw_all,
  type        = "timeline",
  interactive = TRUE,
  lang        = "pt"
)
```

```{r plot-timeline-inmet, eval=FALSE}
# Filtrar apenas eventos pelo método INMET
sus_climate_plot_heatwaves(
  hw_result   = hw_all,
  type        = "timeline",
  method      = "INMET",
  interactive = TRUE,
  lang        = "pt"
)
```

```{r plot-timeline-static, eval=FALSE}
# Versão estática para publicação
p_timeline <- sus_climate_plot_heatwaves(
  hw_result     = hw_all,
  type          = "timeline",
  method        = c("WHO", "INMET", "EHF"),
  interactive   = FALSE,        # ggplot2 puro
  color_palette = "lancet",     # Paleta Lancet (jornais biomédicos)
  lang          = "pt",
  save_plot     = "timeline_ondas_calor.png"  # Salvar em PNG
)
print(p_timeline)
```

**Interpretação:** Segmentos mais longos indicam eventos mais
duradouros; a espessura reforça visualmente a duração. Observe que o
método WMO (duplo limiar: Tmax E Tmin) tende a gerar menos eventos e de
maior duração que o WHO (apenas Tmax), pois exige que tanto o dia quanto
a noite sejam excepcionalmente quentes.

## Plot 2: Calendário (calendar)

O calendário exibe cada dia do ano em células coloridas — vermelho para
dias de onda de calor, cinza para dias normais. É o gráfico mais
intuitivo para comunicar a sazonalidade dos eventos ao público não
técnico.

```{r plot-calendar-year, eval=FALSE}
# Calendário para um ano específico — método WHO
sus_climate_plot_heatwaves(
  hw_result   = hw_all,
  type        = "calendar",
  method      = "WHO",
  year        = 2023,
  interactive = TRUE,
  lang        = "pt"
)
```

```{r plot-calendar-any, eval=FALSE}
# Calendário com hw_any (qualquer método) — todos os anos
sus_climate_plot_heatwaves(
  hw_result   = hw_all,
  type        = "calendar",
  method      = NULL,          # NULL → usa hw_any (qualquer método)
  interactive = FALSE,
  lang        = "pt"
)
```

**Interpretação:** Observe a concentração de dias de onda de calor nos
meses de verão austral (dezembro–março) no Nordeste. Anos com múltiplos
blocos vermelhos consecutivos merecem atenção especial: nesses períodos,
o excesso de mortalidade no SUS tende a ser maior (Fiocruz, 2025).

## Plot 3: Intensidade vs. duração (intensity)

Este gráfico de dispersão posiciona cada evento no plano cartesiano
duração × temperatura de pico. A coloração por classe de intensidade EHF
(quando disponível) permite identificar eventos que combinam longa
duração **e** alta temperatura — os de maior risco epidemiológico.

```{r plot-intensity-ehf, eval=FALSE}
# Intensidade EHF (com classificação Low / Severe / Extreme)
sus_climate_plot_heatwaves(
  hw_result   = hw_all,
  type        = "intensity",
  method      = "EHF",
  interactive = TRUE,
  lang        = "pt"
)
```

```{r plot-intensity-all, eval=FALSE}
# Todos os métodos juntos (sem classificação de intensidade EHF)
sus_climate_plot_heatwaves(
  hw_result   = hw_all,
  type        = "intensity",
  method      = NULL,
  interactive = FALSE,
  lang        = "pt"
)
```

**Interpretação:** Eventos no quadrante superior direito (longa
duração + alta temperatura) são os mais perigosos do ponto de vista de
saúde pública. Eventos no quadrante inferior direito (longa duração +
temperatura moderada) podem ser igualmente perigosos para populações sem
aclimatação. O EHF captura essa nuance através do componente EHI_acc
(aclimatação), penalizando eventos que ocorrem após período anormalmente
frio.

## Plot 4: Tendência anual (trend)

O gráfico de tendência mostra o número de eventos detectados por ano
para cada método, permitindo identificar se a frequência de ondas de
calor está aumentando ao longo do período analisado — uma das principais
previsões dos cenários de mudança climática para o Brasil.

```{r plot-trend-all, eval=FALSE}
# Tendência anual — todos os métodos
sus_climate_plot_heatwaves(
  hw_result   = hw_all,
  type        = "trend",
  interactive = TRUE,
  lang        = "pt"
)
```

```{r plot-trend-subset, eval=FALSE}
# Tendência apenas para WHO e INMET (comparação de sensibilidade)
sus_climate_plot_heatwaves(
  hw_result   = hw_all,
  type        = "trend",
  method      = c("WHO", "INMET"),
  interactive = FALSE,
  lang        = "pt",
  save_plot   = "tendencia_ondas_calor.png"
)
```

**Interpretação:** Se a tendência de frequência for crescente, isso é
consistente com o aquecimento regional. Compare os padrões entre
métodos: o método INMET tende a ser mais restritivo em regiões já
quentes (pois exige +5°C sobre a média histórica), enquanto os métodos
percentílicos capturam aumentos relativos mesmo em regiões onde as
temperaturas absolutas são elevadas durante todo o ano.

## Salvando gráficos

```{r save-plots, eval=FALSE}
# Gráfico interativo → arquivo HTML autossuficiente
sus_climate_plot_heatwaves(
  hw_result   = hw_all,
  type        = "timeline",
  interactive = TRUE,
  lang        = "pt",
  save_plot   = "ondas_calor_timeline.html"
)

# Gráfico estático → PNG de alta resolução (300 dpi)
sus_climate_plot_heatwaves(
  hw_result   = hw_all,
  type        = "trend",
  interactive = FALSE,
  lang        = "pt",
  save_plot   = "ondas_calor_tendencia.png"   # ggsave com dpi=300
)
```

------------------------------------------------------------------------

# Análise avançada dos resultados

## Integrando eventos ao calendário epidemiológico

O componente `$daily` com a coluna `hw_any` pode ser diretamente cruzado
com dados de mortalidade e morbidade do SUS para calcular excesso de
óbitos e internações durante ondas de calor:

```{r integracao-sus, eval=FALSE}
# Exemplo conceitual: cruzamento com dados de mortalidade SIM
# (após completar o pipeline de importação dos dados SIM)

# 1. Preparar a série diária de mortalidade cardiovascular
# df_sim_diario <- sus_data_aggregate(df_sim, by = "day") |>
#   filter(cid_grupo == "I" | cid_grupo == "J")  # Cardiovascular + Respiratório

# 2. Adicionar flag de onda de calor
# df_analise <- df_sim_diario |>
#   left_join(
#     hw_all$daily |> select(date_day, hw_any, hw_inmet, tmax),
#     by = c("date" = "date_day")
#   )

# 3. Comparar mortalidade em dias com/sem onda de calor
# df_analise |>
#   group_by(hw_any) |>
#   summarise(
#     n_dias       = n(),
#     obitos_medio = mean(n_obitos, na.rm = TRUE),
#     sd           = sd(n_obitos, na.rm = TRUE)
#   )
```

## Exportando eventos para análise externa

```{r export, eval=FALSE}
# Exportar tabela de eventos para CSV
write.csv(
  hw_all$events,
  file      = "eventos_ondas_calor_A304_2010_2023.csv",
  row.names = FALSE,
  fileEncoding = "UTF-8"
)

# Exportar resumo anual
write.csv(
  hw_all$summary,
  file      = "resumo_anual_ondas_calor_A304.csv",
  row.names = FALSE,
  fileEncoding = "UTF-8"
)
```

## Análise de concordância entre métodos

```{r concordancia, eval=FALSE}
# Proporção de dias classificados como onda de calor por N métodos simultaneamente
hw_all$daily |>
  mutate(
    n_methods = rowSums(
      across(c(hw_who, hw_wmo, hw_inmet, hw_ehf, hw_utci, hw_wbgt, hw_hi)),
      na.rm = TRUE
    )
  ) |>
  count(n_methods) |>
  mutate(pct = round(n / sum(n) * 100, 1))
```

A análise de concordância responde a uma pergunta central da
epidemiologia ambiental: **em quantos dos dias classificados como onda
de calor há consenso entre os métodos?** Alta concordância aumenta a
confiança nos resultados; baixa concordância sugere que o impacto em
saúde pode variar significativamente dependendo do critério adotado.

------------------------------------------------------------------------

# Referências

**Conceitos gerais e framework de percentis**

-   Perkins, S.E. (2015). A review on the scientific understanding of
    heatwaves — their measurement, driving mechanisms, and changes at
    the global scale. *Atmospheric Research*, 164–165, 242–267.
    <https://doi.org/10.1016/j.atmosres.2015.05.009>
-   Perkins, S.E. & Alexander, L.V. (2013). On the measurement of heat
    waves. *Journal of Climate*, 26(13), 4500–4517.
-   Fischer, E.M. & Schär, C. (2010). Consistent geographical patterns
    of changes in high-impact European heatwaves. *Nature Geoscience*,
    3, 398–403.

**Métodos WHO e WMO**

-   WMO & WHO (2015). *Heatwaves and Health: Guidance on Warning-System
    Development*. Organização Meteorológica Mundial, Genebra.
-   WMO (2021). *Guidelines on the Definition and Monitoring of Extreme
    Weather and Climate Events*. Organização Meteorológica Mundial.

**Método INMET**

-   INMET — Instituto Nacional de Meteorologia (2009). *Normais
    Climatológicas do Brasil 1961–1990*. Brasília: MAPA/INMET.
-   MCTI/Gov.br (2025). Relatórios de ondas de calor no Brasil (online).

**EHF (Excess Heat Factor)**

-   Nairn, J.R. & Fawcett, R.J.B. (2015). The Excess Heat Factor: A
    metric for heatwave intensity and its use in classifying heatwave
    severity. *International Journal of Environmental Research and
    Public Health*, 12(1), 227–253.
    <https://doi.org/10.3390/ijerph120100227>

**UTCI (Universal Thermal Climate Index)**

-   Broede, P., Fiala, D., Blazejczyk, K., Holmer, I., Jendritzky, G.,
    Kampmann, B., Tinz, B. & Havenith, G. (2012). Deriving the
    operational procedure for the Universal Thermal Climate Index
    (UTCI). *International Journal of Biometeorology*, 56(3), 481–494.
    <https://doi.org/10.1007/s00484-011-0454-1>

**WBGT (Wet Bulb Globe Temperature)**

-   Liljegren, J.C., Carhart, R.A., Lawday, P., Tschopp, S. & Sharp, R.
    (2008). Modeling the wet bulb globe temperature using standard
    meteorological measurements. *Journal of Occupational and
    Environmental Hygiene*, 5(10), 645–655.
-   ISO 7243:2017. *Ergonomics of the thermal environment — Assessment
    of heat stress using the WBGT index*. Organização Internacional de
    Normalização.

**HI (Heat Index)**

-   Steadman, R.G. (1979). The assessment of sultriness. Part I: A
    temperature-humidity index based on human physiology and clothing
    science. *Journal of Applied Meteorology*, 18(7), 861–873.
-   Steadman, R.G. (1984). A universal scale of apparent temperature.
    *Journal of Applied Meteorology and Climatology*, 23(12), 1674–1687.

**Contexto SUS e saúde pública brasileira**

-   Fiocruz (2025). Excess cardiovascular mortality associated with
    extreme heatwaves in Southeast Brazil, 2014–2023. *Cadernos de Saúde
    Pública*.
-   Observatório do Clima (2024). Mortalidade excessiva durante ondas de
    calor em áreas urbanas brasileiras (2000–2018).

------------------------------------------------------------------------

# Informações da sessão

```{r session-info, eval=FALSE}
sessionInfo()
```

------------------------------------------------------------------------

::: {style="text-align: center; margin-top: 3rem; padding-top: 2rem; border-top: 2px solid #e1e1e1;"}
**climasus4r** · Análise integrada saúde–clima–ambiente no Brasil

Encontrou um problema ou tem sugestões para este tutorial?

<a href="https://github.com/MaxAnjos/climasus4r/issues" class="github-feedback-btn" target="_blank">
🐛 Reportar no GitHub </a>
:::
