---
title: "PARTE 2: Integração de Dados Climáticos e de Saúde"
subtitle: "Guia Prático::sus_climate_aggregate()"
author:
  - name: "Max Anjos"
date: "`r format(Sys.Date(), '%d %B, %Y')`"
output:
  html_document:
    toc: true
    toc_depth: 4
    toc_float:
      collapsed: true
      smooth_scroll: true
    number_sections: true
    theme: flatly
    highlight: tango
    code_folding: show
    code_download: true
    self_contained: true
    df_print: paged
---

```{css, echo=FALSE}
/* ── Variáveis de Cores Modernas ────────────────── */
:root {
  --primary-color: #1D9E75;
  --dark-green: #0f3d2e;
  --bg-light: #f8faf9;
  --text-main: #1a1a1a;
  --code-bg: #fdfdfd;
  --warning-orange: #ff9800;
  --info-blue: #2196f3;
}

html {
  scroll-behavior: smooth;
}

body {
  font-family: 'Source Serif 4', Georgia, serif;
  font-size: 18px;
  color: var(--text-main);
  background-color: #fff;
  line-height: 1.6;
}

/* ── Títulos com Inter-spacing ─────────────────── */
h1, h2, h3, h4 {
  font-family: 'Inter', sans-serif;
  font-weight: 700;
  color: var(--dark-green);
}

h1.title {
  font-size: 2.8em;
  border-bottom: 4px solid var(--primary-color);
  padding-bottom: 10px;
  margin-bottom: 1.5rem;
}

h2 {
  margin-top: 2rem;
  border-left: 4px solid var(--primary-color);
  padding-left: 1rem;
}

/* ── Code Blocks Estilizados ────────────────────── */
pre.r, pre.sourceCode {
  background-color: var(--code-bg);
  border: 1px solid #e1e1e1;
  border-left: 5px solid var(--primary-color) !important;
  border-radius: 8px;
  box-shadow: 0 2px 4px rgba(0,0,0,0.05);
  padding: 1rem;
}

/* ── Custom Callouts (Estilo Quarto) ────────────── */
.callout {
  padding: 1.2em 1.5em;
  margin: 1.5em 0;
  border-radius: 8px;
  border-left: 6px solid;
  background-color: var(--bg-light);
}

.callout-note {
  background-color: #f0f7ff;
  border-color: #007bff;
}

.callout-tip {
  background-color: #e8f5e9;
  border-color: #1D9E75;
}

.callout-warning {
  background-color: #fff3e0;
  border-color: #ff9800;
}

.callout-info {
  background-color: #e3f2fd;
  border-color: #2196f3;
}

/* ── Workflow container ─────────────────────────── */
.workflow-container {
  background: linear-gradient(135deg, #f8faf7 0%, #ffffff 100%);
  border-radius: 12px;
  padding: 1.5rem;
  margin: 1.5rem 0;
  border: 1px solid var(--fc-border);
  overflow-x: auto;
}

.workflow-steps {
  display: flex;
  flex-wrap: wrap;
  justify-content: center;
  gap: 0.5rem;
  font-family: 'Inter', monospace;
  font-size: 0.8rem;
}

.workflow-step {
  background: var(--primary-color);
  color: white;
  padding: 0.5rem 1rem;
  border-radius: 20px;
  white-space: nowrap;
}

.workflow-arrow {
  color: var(--primary-color);
  font-weight: bold;
  font-size: 1.2rem;
}

/* ── Feature cards ───────────────────────────────── */
.feature-grid {
  display: grid;
  grid-template-columns: repeat(auto-fit, minmax(280px, 1fr));
  gap: 1.5rem;
  margin: 2rem 0;
}

.feature-card {
  background: white;
  border-radius: 12px;
  padding: 1.5rem;
  border: 1px solid #e1e1e1;
  transition: transform 0.2s ease, box-shadow 0.2s ease;
  text-align: center;
}

.feature-card:hover {
  transform: translateY(-4px);
  box-shadow: 0 8px 24px rgba(0,0,0,0.1);
}

.feature-icon {
  font-size: 2rem;
  margin-bottom: 1rem;
}

.feature-card h3 {
  margin-top: 0;
  color: var(--primary-color);
  font-size: 1.1rem;
}

.feature-card p {
  font-size: 0.85rem;
  color: var(--text-main);
  margin-bottom: 0;
}

/* ── Table styling ───────────────────────────────── */
table {
  width: 100%;
  border-collapse: collapse;
  margin: 1.5rem 0;
}

th, td {
  padding: 12px;
  text-align: left;
  border-bottom: 1px solid #e1e1e1;
}

th {
  background-color: var(--bg-light);
  font-weight: 600;
  color: var(--dark-green);
}

tr:hover {
  background-color: var(--bg-light);
}

/* ── Figure styling ─────────────────────────────── */
.figure {
  margin: 1.5rem 0;
  text-align: center;
}

.figure img {
  border-radius: 8px;
  box-shadow: 0 4px 8px rgba(0,0,0,0.1);
  max-width: 100%;
  height: auto;
}

.figure .caption {
  font-size: 0.85rem;
  color: #666;
  margin-top: 8px;
  font-style: italic;
}

/* ── Botão GitHub aprimorado ───────────────────── */
.github-feedback-btn {
  display: inline-flex;
  align-items: center;
  gap: 8px;
  background-color: #24292e;
  color: white;
  padding: 10px 20px;
  border-radius: 6px;
  text-decoration: none;
  font-family: sans-serif;
  transition: background-color 0.2s;
  margin-top: 1rem;
}

.github-feedback-btn:hover {
  background-color: #2c3e50;
  color: white;
  text-decoration: none;
}

/* ── Responsive ─────────────────────────────────── */
@media (max-width: 768px) {
  body {
    font-size: 16px;
  }
  
  h1.title {
    font-size: 2rem;
  }
  
  .workflow-steps {
    flex-direction: column;
    align-items: center;
  }
  
  .workflow-arrow {
    transform: rotate(90deg);
  }
  
  .feature-grid {
    grid-template-columns: 1fr;
  }
  
  th, td {
    padding: 8px;
    font-size: 0.85rem;
  }
}

@media (prefers-reduced-motion: reduce) {
  .feature-card,
  .github-feedback-btn {
    transition: none;
  }
}
```

```{r setup, include=FALSE}
knitr::opts_chunk$set(
  echo    = TRUE,
  eval    = FALSE,
  warning = FALSE,
  message = FALSE,
  comment = "#>",
  fig.align = "center",
  out.width = "80%",
  fig.retina = 2
)
```

# Introdução

::: callout-tip
**Tutorial Completo** — Este tutorial abrange desde as estratégias temporais básicas até as mais avançadas da função `sus_climate_aggregate()`, a engine matemática e epidemiológica do `climasus4r` responsável por alinhar dados de saúde (DATASUS) com séries temporais meteorológicas (INMET).
:::

# Entradas da Função (Inputs)

Para que a integração ocorra, você precisa fornecer dois objetos `climasus_df` prontos:

| Argumento | Descrição | Requisito de `stage` nos Metadados |
|-----------|-----------|-----------------------------------|
| `health_data` | Dados de saúde do DATASUS já agregados espacialmente. | Deve estar no estágio `"spatial"` (saída de `sus_spatial_join()`). |
| `climate_data` | Dados meteorológicos do INMET sem falhas. | Deve estar no estágio `"climate"` (saída de `sus_climate_inmet()` e ou `sus_climate_fill()`). |
| `climate_var` | Quais variáveis climáticas pegar (ex: `"tair_dry_bulb_c"`, `"rainfall_mm"`). Padrão: `"all"`. | - |
| `temporal_strategy` | Uma das 10 estratégias detalhadas no tutorial anterior. | - |
| `climate_region` | `"auto"`, `"tropical"`, `"subtropical"`, ou `"temperate"`. Adapta parâmetros automaticamente. | - |
| `window_days` | Inteiro. Necessário para `moving_window`, `degree_days`, e estratégias de excedência/pesos. | - |
| `lag_days` | Inteiro (ou vetor). Necessário para `discrete_lag` e `distributed_lag`. | - |
| `offset_days` | Vetor de 2 inteiros (ex: `c(7, 14)`). Necessário para `offset_window`. | - |

::: callout-warning
**Atenção:** A função irá abortar com mensagens em português, inglês ou espanhol (parâmetro `lang`) se os metadados indicarem que os dados não passaram pelas etapas corretas do pipeline. Isso evita vieses silenciosos na sua análise.
:::

---

# Parte 1: Preparação dos Dados de Saúde (SIM-DO)

## 1.1 Importação e Limpeza dos Dados de Óbito

O pipeline abaixo processa dados do Sistema de Informação sobre Mortalidade (SIM) para o estado do Amazonas no ano de 2023.

```{r step1_health_data, eval=FALSE}
# ============================================================================
# PIPELINE COMPLETO DE PROCESSAMENTO DOS DADOS DE SAÚDE
# ============================================================================
library(climasus4r)
df_sim <- sus_data_import(
  uf = "AM",                    # Amazonas
  year = 2023,                  # Ano completo
  system = "SIM-DO",            # SIM Declaração de Óbito
  use_cache = TRUE,             # Usar cache para evitar re-download
  verbose = TRUE
) |>
  # Limpeza de encoding (acentos, caracteres especiais)
  sus_data_clean_encoding() |>
  
  # Padronização de colunas (nomes, tipos, formatos)
  sus_data_standardize(lang = "pt") |>
  
  # Filtro por CID - doenças respiratórias (J00-J99)
  sus_data_filter_cid(disease_group = "respiratory") |> 
  
  # Criação de variáveis derivadas
  sus_data_create_variables(
    create_age_groups = TRUE,                    # Grupos etários
    age_breaks = c(60, 70, 80, 90, Inf),        # Faixas para idosos
    age_labels = c("60-69", "70-79", "80-89", "90+"),
    create_calendar_vars = TRUE,                 # Mês, semana, dia da semana
    create_climate_vars = TRUE,                  # Variáveis climáticas derivadas
    climate_region = "Norte",                    # Região Norte do Brasil
    lang = "pt"
  ) |>
  
  # Filtros demográficos
  sus_data_filter_demographics(
    sex = c("Masculino", "Feminino"),            # Ambos os sexos
    age_range = c(65, Inf)                       # Apenas idosos (65+)
  ) |>
  
  # Agregação temporal (diária)
  sus_data_aggregate(
    date_col = NULL,              # Usa data do óbito automaticamente
    complete_dates = FALSE,       # Não completar datas faltantes
    time_unit = "day",            # Agregação diária
    lang = "pt"
  )

# Visualizar metadados do objeto
sus_meta(df_sim)

# Resumo estatístico
summary(df_sim)
```

::: callout-info
**Interpretação dos Resultados:**
- O objeto `df_sim` contém a contagem diária de óbitos por doenças respiratórias
- População alvo: idosos (65+ anos) no Amazonas
- Período: 1º de janeiro a 31 de dezembro de 2023
:::

# Parte 2: Agregação Espacial

## 2.1 Join Espacial com Malha Municipal

A função `sus_spatial_join()` atribui a cada óbito as coordenadas geográficas do município de ocorrência.

```{r step2_spatial_join, eval=FALSE}
# ============================================================================
# AGREGAÇÃO ESPACIAL AO NÍVEL MUNICIPAL
# ============================================================================

sf_sim_spatial <- sus_spatial_join(
  df = df_sim,
  level = "munic",              # Nível municipal (vs. "state" ou "health_region")
  lang = "pt"
)

# Verificar metadados (agora com componente espacial)
sus_meta(sf_sim_spatial)

```

::: callout-note
**Nota:** O objeto agora é um `sf` (simple features) com geometria dos municípios.
:::

---

# Parte 3: Dados Climáticos (INMET)

## 3.1 Download, Pré-processamento e Preenchimento de falhas

Baixamos dados meteorológicos das estações do INMET no Amazonas.

```{r step3_climate_data, eval=FALSE}
# ============================================================================
# DOWNLOAD DOS DADOS DO INMET
# ============================================================================

df_inmet_raw <- sus_climate_inmet(
  years = 2023,                 # Mesmo ano dos dados de saúde
  uf = "AM"                     # Apenas estações no Amazonas
)

# Verificar estações baixadas
unique(df_inmet_raw$station_name)

# ============================================================================
# IMPUTAÇÃO DE DADOS FALTANTES
# ============================================================================

df_inmet <- sus_climate_fill_inmet(
  df_inmet_raw,
  target_var = "all",           # Imputar todas as variáveis climáticas
  parallel = TRUE,              # Processamento paralelo (mais rápido)
  run_evaluation = FALSE        # Pular avaliação detalhada
)

# Para acelerar os exemplos, podemos salvar/ler os dados processados no formato ultra rápido parquet
# sus_data_export(df_inmet, "df_inmet_AM_2023_filled.parquet")
# sus_data_export(sf_sim_spatial, "df_sim_AM_2023_spatial.parquet")

# Carregar dados pré-processados (se disponível)
# df_inmet <- sus_data_read("df_inmet_AM_2023_filled.parquet")
# sf_sim_spatial <- sus_data_read("df_sim_AM_2023_spatial.parquet")
```

---

# Parte 4: Estratégias de Agregação Climática com sus_climate_aggregate()

## 4.1 Estratégia Exact (Match Exato)

**Objetivo:** Associar a temperatura do mesmo dia do óbito.
**Aplicação:** Eventos agudos como hipertermia, AVC, infarto.

```{r step4_exact, eval=FALSE}
# ============================================================================
# EXACT: Temperatura do mesmo dia
# ============================================================================

df_exact <- sus_climate_aggregate(
  health_data = sf_sim_spatial,
  climate_data = df_inmet,
  climate_var = "tair_dry_bulb_c",      # Temperatura de bulbo seco (°C)
  temporal_strategy = "exact",
  lang = "pt",
  verbose = TRUE
)

# Verificar nova coluna
names(df_exact)
summary(df_exact$tair_dry_bulb_c)

# Análise rápida: relação entre temperatura e óbitos
library(ggplot2)
df_exact %>%
    ggplot(aes(x = tair_dry_bulb_c, y = n_obitos)) +
    geom_point(alpha = 0.5) +
    geom_smooth(method = "loess", color = "red") +
    labs(
      title = "Relação entre Temperatura e Óbitos (Mesmo Dia)",
      x = "Temperatura (°C)",
      y = "Número de Óbitos"
    ) +
    theme_minimal()

```

::: callout-tip
Variáveis do INMET Suportadas
**Pressão Atmosférica**: patm_mb (Média), patm_max_mb (Máxima), patm_min_mb (Mínima)

**Temperatura do Ar**: tair_dry_bulb_c (Bulbo Seco), tair_max_c (Máxima), tair_min_c (Mínima)

**Ponto de Orvalho**: dew_tmean_c (Média), dew_tmax_c (Máxima), dew_tmin_c (Mínima)

**Umidade Relativa**: rh_mean_porc (Média), rh_max_porc (Máxima), rh_min_porc (Mínima)

**Vento**: ws_2_m_s (Velocidade), ws_gust_m_s (Rajada), wd_degrees (Direção)

**Diversos**: rainfall_mm (Chuva), sr_kj_m2 (Radiação Solar)
:::

## 4.2 Estratégia Discrete Lag (Defasagem Discreta)

**Objetivo:** Avaliar o efeito da temperatura em diferentes defasagens, identificando o período crítico de exposição.

```{r step4_discrete_lag, eval=FALSE}
# ============================================================================
# DISCRETE LAG: Temperatura 7, 14 e 21 dias antes
# ============================================================================

df_discrete_lag <- sus_climate_aggregate(
  health_data = sf_sim_spatial,
  climate_data = df_inmet,
  climate_var = "tair_dry_bulb_c",
  temporal_strategy = "discrete_lag",
  lag_days = c(7, 14, 21),          # Três defasagens distintas
  lang = "pt",
  verbose = TRUE
)

# Verificar colunas criadas
names(df_discrete_lag)

# Comparar correlações em diferentes defasagens
correlations <- data.frame(
  lag = c(0, 7, 14, 21),
  correlation = c(
    cor(df_exact$tair_dry_bulb_c, df_exact$n_obitos, use = "complete.obs"),
    cor(df_discrete_lag$lag7_tair_dry_bulb_c, df_discrete_lag$n_obitos, use = "complete.obs"),
    cor(df_discrete_lag$lag14_tair_dry_bulb_c, df_discrete_lag$n_obitos, use = "complete.obs"),
    cor(df_discrete_lag$lag21_tair_dry_bulb_c, df_discrete_lag$n_obitos, use = "complete.obs")
  )
)

print(correlations)
```

::: callout-info
**Interpretação:** Os valores da correlação entre defasagem e temperatura são apenas ilustrativos e refletem o período usado nesse tutorial.
:::

---

## 4.3 Estratégia Distributed Lag (Matriz para DLNM)

**Objetivo:** Criar matriz de defasagens para modelos DLNM.
**Aplicação:** Modelagem não-linear de efeitos defasados.

```{r step4_distributed_lag, eval=FALSE}
# ============================================================================
# DISTRIBUTED LAG: Matriz de defasagens 0 a 21
# ============================================================================

df_distributed <- sus_climate_aggregate(
  health_data = sf_sim_spatial,
  climate_data = df_inmet,
  climate_var = "tair_dry_bulb_c",
  temporal_strategy = "distributed_lag",
  lag_days = 21,                    # Defasagem máxima (0 a 21)
  lang = "pt",
  verbose = TRUE
)

# Verificar estrutura da matriz
head(df_distributed)

```

::: callout-info
**DLNM:** A matriz gerada servirá de entrada para o modelo DLNM (pacote dlnm). O climasus4r disponibilizará, em breve, novas funcionalidades de modelagem e visualização dos resultados.
:::
---

## 4.4 Estratégia Moving Window (Janela Móvel)

**Objetivo:** Média da temperatura nos últimos 14 dias.
**Aplicação:** Efeito acumulado de exposição prolongada.

```{r step4_moving_window, eval=FALSE}
# ============================================================================
# MOVING WINDOW: Média dos últimos 14 dias
# ============================================================================

df_moving <- sus_climate_aggregate(
  health_data = sf_sim_spatial,
  climate_data = df_inmet,
  climate_var = "tair_dry_bulb_c",
  temporal_strategy = "moving_window",
  window_days = 14,                 # Janela de 14 dias
  min_obs = 0.7,                    # Mínimo de 70% de dados válidos
  lang = "pt",
  verbose = TRUE
)

# Comparar temperatura diária vs média móvel
df_compare <- df_exact %>%
    dplyr::select(date, tair_dry_bulb_c) %>%
    dplyr::left_join(
      df_moving %>% dplyr::select(date, tair_dry_bulb_c_mean_w14),
      by = "date", relationship = "many-to-many"
    ) %>%
    tidyr::pivot_longer(-date, names_to = "metric", values_to = "temperature")
  ggplot(df_compare, aes(x = date, y = temperature, color = metric)) +
    geom_line(alpha = 0.7) +
    labs(
      title = "Temperatura Diária vs. Média Móvel (14 dias)",
      x = "Data",
      y = "Temperatura (°C)",
      color = "Métrica"
    ) +
    theme_minimal()
```

---

## 4.5 Estratégia Offset Window (Janela Deslocada)

**Objetivo:** Isolar período de incubação (excluindo dias recentes).
**Aplicação:** Dengue, Zika, outras doenças com período de incubação.

```{r step4_offset_window, eval=FALSE}
# ============================================================================
# OFFSET WINDOW: Média entre 14 e 7 dias antes (ignora última semana)
# ============================================================================

df_offset <- sus_climate_aggregate(
  health_data = sf_sim_spatial,
  climate_data = df_inmet,
  climate_var = "tair_dry_bulb_c",
  temporal_strategy = "offset_window",
  offset_days = c(7, 14),           # Janela [t-14, t-7]
  min_obs = 0.7,
  lang = "pt",
  verbose = TRUE
)

head(df_offset)
```

::: callout-note
**Interpretação:** Esta variável representa a exposição no período que exclui a semana imediatamente anterior ao óbito, útil para isolar efeitos de longo prazo de exposições agudas.
:::

---

## 4.6 Estratégia Degree Days (Graus-Dia)

**Objetivo:** Acumular calor acima de uma temperatura base.
**Aplicação:** Desenvolvimento de vetores (Aedes aegypti), estresse térmico.


```{r step4_degree_days, eval=FALSE}
# ============================================================================
# DEGREE DAYS: GDD acumulado nos últimos 21 dias (base 20°C)
# ============================================================================

df_gdd <- sus_climate_aggregate(
  health_data = sf_sim_spatial,
  climate_data = df_inmet,
  temporal_strategy = "degree_days",
  window_days = 21,                 # Período de acumulação
  temp_base = 20,                   # Temperatura base (humano)
  gdd_temp_var = "tair_dry_bulb_c",
  min_obs = 0.7,
  lang = "pt",
  verbose = TRUE
)

head(df_gdd)

# Exemplo com temperatura base para Aedes aegypti (11°C)
df_gdd_aedes <- sus_climate_aggregate(
  health_data = sf_sim_spatial,
  climate_data = df_inmet,
  temporal_strategy = "degree_days",
  window_days = 21,
  temp_base = 11,                   # Base para Aedes aegypti
  gdd_temp_var = "tair_dry_bulb_c",
  lang = "pt",
  verbose = TRUE
)

head(df_gdd_aedes)
```

### Limiares Térmicos por Espécie

| Organismo | Tbase (temp_base) (°C) | GDD para Desenvolvimento | Aplicação |
|-----------|------------|--------------------------|-----------|
| *Aedes aegypti* | 11 | 100-150 | Transmissão de dengue |
| *Anopheles gambiae* | 18 | 80-120 | Transmissão de malária |
| *Triatoma infestans* | 16 | 200-300 | Doença de Chagas |
| *Humano (estresse)* | 20 | - | Morbidade cardiovascular |

---

## 4.7 Estratégia Seasonal (Sazonal)

**Objetivo:** Analisar padrões sazonais.
**Aplicação:** Estudos ecológicos, tendências de longo prazo.

```{r step4_seasonal, eval=FALSE}
# ============================================================================
# SEASONAL: Médias por estação do ano
# ============================================================================

df_seasonal <- sus_climate_aggregate(
  health_data = sf_sim_spatial,
  climate_data = df_inmet,
  temporal_strategy = "seasonal",
  lang = "pt",
  verbose = TRUE
)

head(df_seasonal)
```

---

## 4.8 Estratégia Threshold Exceedance (Excedência de Limiar)

**Objetivo:** Contar dias com temperaturas extremas.
**Aplicação:** Ondas de calor, eventos extremos de precipitação.

```{r step4_threshold, eval=FALSE}
# ============================================================================
# THRESHOLD EXCEEDANCE: Dias com Tmax > 35°C nos últimos 7 dias
# ============================================================================

df_threshold <- sus_climate_aggregate(
  health_data = sf_sim_spatial,
  climate_data = df_inmet,
  climate_var = "tair_max_c",
  temporal_strategy = "threshold_exceedance",
  window_days = 7,
  threshold_value = 35,
  threshold_direction = "above",    # Contar dias ACIMA do limiar
  min_obs = 0.7,
  lang = "pt",
  verbose = TRUE
)

head(df_threshold)

```

---

## 4.9 Estratégia Weighted Window (Janela Ponderada)

**Objetivo:** Aplicar pesos decrescentes aos dias da janela.
**Aplicação:** Modelar decaimento biológico da exposição.

```{r step4_weighted, eval=FALSE}
# ============================================================================
# WEIGHTED WINDOW: Média ponderada com diferentes funções de peso
# ============================================================================

# Caso 1: Pesos lineares (automáticos)
df_wlin <- sus_climate_aggregate(
  health_data = sf_sim_spatial,
  climate_data = df_inmet,
  climate_var = "tair_dry_bulb_c",
  temporal_strategy = "weighted_window",
  window_days = 7,
  weights = NULL,                   # Decaimento linear automático
  min_obs = 0.7,
  lang = "pt",
  verbose = TRUE
)

head(df_wlin)

# Caso 2: Pesos exponenciais (decaimento rápido)
lambda <- 0.3
W <- 7
pesos_exp <- exp(-lambda * seq(0, W))
pesos_exp <- pesos_exp / pesos_exp[1]  # Normalizar (pico = 1)

df_wexp <- sus_climate_aggregate(
  health_data = sf_sim_spatial,
  climate_data = df_inmet,
  climate_var = "tair_dry_bulb_c",
  temporal_strategy = "weighted_window",
  window_days = W,
  weights = pesos_exp,
  min_obs = 0.7,
  lang = "pt",
  verbose = TRUE
)

head(df_wexp)

# Caso 3: Pesos gaussianos (pico no meio da janela)
mu <- 3          # Pico no dia t-3
sigma <- 1.5     # Largura da janela
pesos_gaus <- exp(-((seq(0, W) - mu)^2) / (2 * sigma^2))
pesos_gaus <- pesos_gaus / max(pesos_gaus)

df_wgaus <- sus_climate_aggregate(
  health_data = sf_sim_spatial,
  climate_data = df_inmet,
  climate_var = "tair_dry_bulb_c",
  temporal_strategy = "weighted_window",
  window_days = W,
  weights = pesos_gaus,
  min_obs = 0.7,
  lang = "pt",
  verbose = TRUE
)
head(df_wgaus)

```

---

## 🎉 Conclusão

A função `sus_climate_aggregate()` eleva o `climasus4r` de um simples pacote de limpeza de dados para uma **ferramenta de inferência epidemiológica**. 

Ao alinhar a nomenclatura com o padrão da comunidade R (`moving_window`), fornecer uma ferramenta matemática única para períodos de incubação (`offset_window`), e introduzir estratégias avançadas como `threshold_exceedance` e `weighted_window`, este pacote garante que suas conclusões sobre "Como o clima afeta a saúde no Brasil" sejam metodologicamente irrefutáveis e prontas para publicação em periódicos de alto impacto.

---

## 🌲 Tem feedback ou sugestões?

Você tem alguma ideia de melhoria ou encontrou algum erro? Clique no botão abaixo para abrir uma nova *issue* no GitHub e compartilhar suas sugestões diretamente conosco.

```{=html}
<a href='https://github.com/ByMaxAnjos/climasus4r/issues/new' class="github-feedback-btn">
  <svg xmlns="http://www.w3.org/2000/svg" width="18" height="18" viewBox="0 0 24 24" fill="currentColor">
    <path d="M12 0C5.37 0 0 5.37 0 12c0 5.31 3.435 9.795 8.205 11.385.6.105.825-.255.825-.57 0-.285-.015-1.23-.015-2.235-3.015.555-3.795-.735-4.035-1.41-.135-.345-.72-1.41-1.23-1.695-.42-.225-1.02-.78-.015-.795.945-.015 1.62.87 1.845 1.23 1.08 1.815 2.805 1.305 3.495.99.105-.78.42-1.305.765-1.605-2.67-.3-5.46-1.335-5.46-5.925 0-1.305.465-2.385 1.23-3.225-.12-.3-.54-1.53.12-3.18 0 0 1.005-.315 3.3 1.23.96-.27 1.98-.405 3-.405s2.04.135 3 .405c2.295-1.56 3.3-1.23 3.3-1.23.66 1.65.24 2.88.12 3.18.765.84 1.23 1.905 1.23 3.225 0 4.605-2.805 5.625-5.475 5.925.435.375.81 1.095.81 2.22 0 1.605-.015 2.895-.015 3.3 0 .315.225.69.825.57A12.02 12.02 0 0 0 24 12c0-6.63-5.37-12-12-12z"/>
  </svg>
  Abrir issue no GitHub
</a>
```
