---
title: "Exportar e Executar Pipelines Reprodutiveis"
subtitle: "Serializar, ler, inspecionar e reexecutar analises com `sus_rap_export()`, `sus_rap_read()`, `sus_rap_run()` e `sus_rap_update()`"
author:
  - name: "Dr. Max Anjos"
date: "`r format(Sys.Date(), '%d %B, %Y')`"
output:
  html_document:
    toc: true
    toc_depth: 4
    toc_float:
      collapsed: true
      smooth_scroll: true
    number_sections: true
    theme: flatly
    highlight: tango
    code_folding: show
    code_download: true
    self_contained: true
    df_print: paged
---

```{css, echo=FALSE}
/* -- Variaveis de Cores Modernas -- */
:root {
  --primary-color: #1D9E75;
  --dark-green: #0f3d2e;
  --bg-light: #f8faf9;
  --text-main: #1a1a1a;
  --code-bg: #fdfdfd;
  --warning-orange: #ff9800;
  --info-blue: #2196f3;
}
html { scroll-behavior: smooth; }
body { font-family: 'Source Serif 4', Georgia, serif; font-size: 18px; color: var(--text-main); background-color: #fff; line-height: 1.6; }
h1, h2, h3, h4 { font-family: 'Inter', sans-serif; font-weight: 700; color: var(--dark-green); }
h1.title { font-size: 2.8em; border-bottom: 4px solid var(--primary-color); padding-bottom: 10px; margin-bottom: 1.5rem; }
h2 { margin-top: 2rem; border-left: 4px solid var(--primary-color); padding-left: 1rem; }
pre.r, pre.sourceCode { background-color: var(--code-bg); border: 1px solid #e1e1e1; border-left: 5px solid var(--primary-color) !important; border-radius: 8px; box-shadow: 0 2px 4px rgba(0,0,0,0.05); padding: 1rem; }
.callout { padding: 1.2em 1.5em; margin: 1.5em 0; border-radius: 8px; border-left: 6px solid; background-color: var(--bg-light); }
.callout-note { background-color: #f0f7ff; border-color: #007bff; }
.callout-tip { background-color: #e8f5e9; border-color: #1D9E75; }
.callout-warning { background-color: #fff3e0; border-color: #ff9800; }
.workflow-container { background: linear-gradient(135deg, #f8faf7 0%, #ffffff 100%); border-radius: 12px; padding: 1.5rem; margin: 1.5rem 0; border: 1px solid #dce8e1; overflow-x: auto; }
.workflow-steps { display: flex; flex-wrap: wrap; justify-content: center; gap: 0.5rem; font-family: 'Inter', monospace; font-size: 0.8rem; }
.workflow-step { background: var(--primary-color); color: white; padding: 0.5rem 1rem; border-radius: 20px; white-space: nowrap; }
.workflow-arrow { color: var(--primary-color); font-weight: bold; font-size: 1.2rem; }
.feature-grid { display: grid; grid-template-columns: repeat(auto-fit, minmax(280px, 1fr)); gap: 1.5rem; margin: 2rem 0; }
.feature-card { background: white; border-radius: 12px; padding: 1.5rem; border: 1px solid #e1e1e1; transition: transform 0.2s ease, box-shadow 0.2s ease; text-align: center; }
.feature-card:hover { transform: translateY(-4px); box-shadow: 0 8px 24px rgba(0,0,0,0.1); }
.feature-icon { font-size: 2rem; margin-bottom: 1rem; }
.feature-card h3 { margin-top: 0; color: var(--primary-color); font-size: 1.1rem; }
table { width: 100%; border-collapse: collapse; margin: 1.5rem 0; }
th, td { padding: 12px; text-align: left; border-bottom: 1px solid #e1e1e1; }
th { background-color: var(--bg-light); font-weight: 600; color: var(--dark-green); }
.github-feedback-btn { display: inline-flex; align-items: center; gap: 8px; background-color: #24292e; color: white; padding: 10px 20px; border-radius: 6px; text-decoration: none; font-family: sans-serif; transition: background-color 0.2s; margin-top: 1rem; }
.github-feedback-btn:hover { background-color: #2c3e50; color: white; text-decoration: none; }
@media (max-width: 768px) { body { font-size: 16px; } h1.title { font-size: 2rem; } .workflow-steps { flex-direction: column; align-items: center; } }
```

```{r setup, include=FALSE}
knitr::opts_chunk$set(
  echo      = TRUE,
  eval      = FALSE,
  warning   = FALSE,
  message   = FALSE,
  comment   = "#>",
  fig.align = "center",
  out.width = "90%",
  fig.retina = 2
)
```

# Introducao — O que e um RAP?

## O problema da reproducibilidade na epidemiologia ambiental

A pesquisa em saude publica e epidemiologia ambiental no Brasil enfrenta
um desafio crescente: como garantir que uma analise realizada hoje — sobre
mortalidade por doencas respiratorias em Sao Paulo no inverno de 2022 —
possa ser reproduzida, atualizada e auditada por outro pesquisador daqui
a tres anos? Com diferentes versoes de pacotes, bases de dados atualizadas,
novos municipios a incluir?

Os **Pipelines Analiticos Reprodutiveis** (*Reproducible Analytical
Pipelines* — RAPs) sao a resposta da ciencia de dados governamental e
academica a esse problema. O conceito foi formalizado pela **UK Government
Data Science** (2022) para garantir que analises publicadas por agencias
publicas sejam auditaveis, atualizaveis e executaveis por qualquer
colaborador com acesso ao ambiente correto.

No `climasus4r`, o modulo RAP serializa todo o pipeline de analise —
desde a importacao dos dados do DATASUS ate a agregacao temporal — em um
arquivo de texto portatil (`.R`, `.Rmd` ou `.qmd`), com metadados de
rastreabilidade embarcados. Isso significa que voce pode:

- **Arquivar** a analise junto ao artigo como material suplementar
- **Reexecutar** o mesmo pipeline para novas unidades federativas ou
  periodos com um unico comando
- **Comparar** duas versoes do pipeline para identificar divergencias
- **Atualizar** parametros sem reabrir e editar o arquivo manualmente

<div class="feature-grid">

<div class="feature-card">
<div class="feature-icon">📦</div>
<h3>Portabilidade</h3>
<p>O pipeline exportado e um arquivo-texto padrao R. Qualquer colaborador com o <code>climasus4r</code> instalado pode reexecuta-lo.</p>
</div>

<div class="feature-card">
<div class="feature-icon">🔍</div>
<h3>Rastreabilidade</h3>
<p>Metadados automaticos registram versao do R, pacotes, data/hora e plataforma no momento da exportacao.</p>
</div>

<div class="feature-card">
<div class="feature-icon">🔄</div>
<h3>Atualizabilidade</h3>
<p>Parametros como UF, periodo e sistema DATASUS podem ser sobrescritos sem editar o arquivo exportado.</p>
</div>

<div class="feature-card">
<div class="feature-icon">📊</div>
<h3>Comparabilidade</h3>
<p>Duas versoes do pipeline podem ser comparadas lado a lado para identificar o que mudou entre revisoes.</p>
</div>

</div>

## A classe `rap_object`

O `sus_rap_export()` retorna um objeto da classe S3 `rap_object`, que e
uma lista nomeada com sete campos:

| Campo | Tipo | Descricao |
|-------|------|-----------|
| `metadata` | lista | Versao do R, pacotes, timestamp, plataforma, semente aleatoria |
| `params` | lista | Parametros detectados no pipeline (uf, years, system, etc.) |
| `steps` | lista | Cada etapa do pipeline com sua funcao e argumentos |
| `structure` | lista | Formato, tipo de output, numero total de etapas |
| `source` | character | Caminho do arquivo exportado em disco |
| `format` | character | Formato da exportacao (`"script"`, `"rmarkdown"`, etc.) |
| `raw` | character | Linhas do arquivo exportado (para inspecao direta) |

<div class="callout callout-note">
**Nota:** O `rap_object` herda de `list`, o que significa que voce pode
acessar qualquer campo com `$` ou `[[`. Por exemplo, `rap$params$uf`
retorna a unidade federativa registrada no momento da exportacao.
</div>

# Pre-requisitos

## Pacotes necessarios

```{r prereqs-install}
# Instalacao do climasus4r (se ainda nao instalado)
# install.packages("remotes")
# remotes::install_github("MaxAnjos/climasus4r")

library(climasus4r)
library(dplyr)     # para manipulacao de dados
library(magrittr)  # para o operador %>%
```

## Construindo o pipeline de exemplo

Neste tutorial usaremos como caso condutor uma analise de **mortalidade
por doencas respiratorias no estado de Sao Paulo, 2020-2022**, importada
do SIM-DO (Sistema de Informacoes sobre Mortalidade). O pipeline e
definido com `quote()`, que captura a expressao sem avalia-la:

```{r pipeline-definicao}
pipeline <- quote(
  sus_data_import(uf = "SP", years = 2020:2022, system = "SIM-DO") |>
    sus_data_clean_encoding() |>
    sus_data_standardize() |>
    sus_data_filter_cid(cid_group = "respiratory") |>
    sus_data_aggregate(by = "month", lang = "pt")
)
```

<div class="callout callout-tip">
**Dica:** O uso de `quote()` e essencial. Ele cria um objeto de linguagem
(`call`) que o `sus_rap_export()` consegue inspecionar, parametrizar e
serializar. Se voce passar o resultado de um pipeline ja executado,
o modulo RAP nao conseguira reconstruir os passos de forma auditavel.
</div>

## Verificando a estrutura do pipeline

```{r pipeline-verificacao}
# O objeto 'pipeline' e um objeto de linguagem do tipo 'call'
class(pipeline)
#> [1] "call"

# Visualizando a arvore de chamadas
lobstr::ast(!!pipeline)
#> o-`|>`
#> +-o-`|>`
#> | +-o-`|>`
#> | | +-o-`|>`
#> | | | +-sus_data_import(uf = "SP", years = 2020:2022, system = "SIM-DO")
#> | | | \-sus_data_clean_encoding()
#> | | \-sus_data_standardize()
#> | \-sus_data_filter_cid(cid_group = "respiratory")
#> \-sus_data_aggregate(by = "month", lang = "pt")
```

# `sus_rap_export()` — Serializar o Pipeline

## Assinatura completa

```{r export-assinatura}
sus_rap_export(
  pipeline             = NULL,
  file_path            = NULL,
  format               = c("script", "rmarkdown", "quarto", "function"),
  include_metadata     = TRUE,
  include_validation   = TRUE,
  include_documentation = c("standard", "minimal", "comprehensive"),
  output_type          = c("analysis", "dashboard", "report"),
  lang                 = "pt",
  overwrite            = FALSE
)
```

## Exportar como script R (formato padrao)

O formato `"script"` gera um arquivo `.R` auto-contido, com cabecalho de
metadados, bloco de parametros, bloco de validacao e o pipeline em si.
E o formato recomendado para arquivamento e reexecucao via linha de comando.

```{r export-script}
rap <- sus_rap_export(
  pipeline              = pipeline,
  file_path             = "analise_respiratoria_sp.R",
  format                = "script",
  include_metadata      = TRUE,
  include_validation    = TRUE,
  include_documentation = "standard",
  lang                  = "pt"
)
#> v Pipeline exportado para 'analise_respiratoria_sp.R'
#> i Formato      : script
#> i Etapas       : 5
#> i Parametros   : uf, years, system, cid_group, by, lang
#> i Metadados    : R 4.4.1 | climasus4r 0.1.0 | 2026-06-18 09:32:14
```

### Estrutura do arquivo gerado

O arquivo `analise_respiratoria_sp.R` exportado tem a seguinte estrutura:

```{r export-script-conteudo}
# ============================================================
# RAP gerado por climasus4r::sus_rap_export()
# Timestamp : 2026-06-18 09:32:14 BRT
# R version : 4.4.1 (2024-06-14)
# climasus4r: 0.1.0
# Plataforma: aarch64-apple-darwin20
# ============================================================

# -- PARAMETROS (edite aqui para reutilizar o pipeline) ------
params <- list(
  uf        = "SP",
  years     = 2020:2022,
  system    = "SIM-DO",
  cid_group = "respiratory",
  by        = "month",
  lang      = "pt"
)

# -- VALIDACAO -----------------------------------------------
stopifnot(
  is.character(params$uf),
  all(params$years >= 1979),
  params$system %in% c("SIM-DO", "SIH", "SINAN", "SIA", "CNES", "SINASC")
)

# -- PIPELINE ------------------------------------------------
resultado <- sus_data_import(
    uf = params$uf, years = params$years, system = params$system
  ) |>
  sus_data_clean_encoding() |>
  sus_data_standardize() |>
  sus_data_filter_cid(cid_group = params$cid_group) |>
  sus_data_aggregate(by = params$by, lang = params$lang)
```

## Estrutura do `rap_object` retornado

```{r export-str}
str(rap)
#> List of 7
#>  $ metadata : list [r_version, packages, timestamp, platform, seed]
#>  $ params   : list [uf, years, system, cid_group, by, lang]
#>  $ steps    : list [5 pipeline steps]
#>  $ structure: list [type, input_params, output_params, total_steps]
#>  $ source   : chr "analise_respiratoria_sp.R"
#>  $ format   : chr "script"
#>  $ raw      : chr [linhas do arquivo exportado]
#>  - attr(*, "class")= chr [1:2] "rap_object" "list"

# Acessando campos individuais
rap$params$uf
#> [1] "SP"

rap$metadata$r_version
#> [1] "R version 4.4.1 (2024-06-14)"

rap$structure$total_steps
#> [1] 5
```

## Exportar como R Markdown

Para publicacao de relatorios reproduced com narrativa, use
`format = "rmarkdown"`. O arquivo `.Rmd` gerado inclui cabecalho YAML,
blocos de configuracao e o pipeline dentro de chunks executaveis.

```{r export-rmarkdown}
rap_rmd <- sus_rap_export(
  pipeline              = pipeline,
  file_path             = "relatorio_respiratorio_sp.Rmd",
  format                = "rmarkdown",
  include_metadata      = TRUE,
  include_validation    = TRUE,
  include_documentation = "comprehensive",
  output_type           = "report",
  lang                  = "pt"
)
#> v Pipeline exportado para 'relatorio_respiratorio_sp.Rmd'
#> i Formato      : rmarkdown
#> i Etapas       : 5
#> i output_type  : report
#> i Documentacao : comprehensive
```

## Exportar como Quarto

O formato `"quarto"` gera um arquivo `.qmd` compativel com o sistema
Quarto, ideal para documentos tecnicos modernos com suporte a Python,
Julia e execucao multipla de engines.

```{r export-quarto}
rap_qmd <- sus_rap_export(
  pipeline   = pipeline,
  file_path  = "analise_respiratoria_sp.qmd",
  format     = "quarto",
  output_type = "dashboard",
  lang       = "pt"
)
#> v Pipeline exportado para 'analise_respiratoria_sp.qmd'
#> i Formato: quarto | output_type: dashboard
```

## Exportar como funcao encapsulada

O formato `"function"` e o mais adequado para integracao em pacotes ou
scripts de automacao. O pipeline e encapsulado em uma funcao R com
todos os parametros como argumentos formais, pronta para ser importada
ou reutilizada programaticamente.

```{r export-function}
rap_fn <- sus_rap_export(
  pipeline   = pipeline,
  file_path  = "run_analise_respiratoria.R",
  format     = "function",
  lang       = "pt"
)
#> v Pipeline exportado para 'run_analise_respiratoria.R'
#> i Formato: function
#> i Funcao gerada: run_pipeline(uf, years, system, cid_group, by, lang)
```

O arquivo gerado contem uma funcao como esta:

```{r export-function-conteudo}
run_pipeline <- function(
    uf        = "SP",
    years     = 2020:2022,
    system    = "SIM-DO",
    cid_group = "respiratory",
    by        = "month",
    lang      = "pt"
) {
  sus_data_import(uf = uf, years = years, system = system) |>
    sus_data_clean_encoding() |>
    sus_data_standardize() |>
    sus_data_filter_cid(cid_group = cid_group) |>
    sus_data_aggregate(by = by, lang = lang)
}
```

## Niveis de documentacao (`include_documentation`)

O parametro `include_documentation` controla a quantidade de comentarios
gerados no arquivo exportado:

| Nivel | Descricao |
|-------|-----------|
| `"minimal"` | Apenas o cabecalho essencial e o bloco de parametros |
| `"standard"` | Cabecalho, parametros, validacao e comentarios de etapa |
| `"comprehensive"` | Tudo acima + descricao de cada funcao, tipos esperados e links para a documentacao |

```{r export-documentacao-minimal}
# Exportacao minima -- apenas o essencial
rap_min <- sus_rap_export(
  pipeline              = pipeline,
  file_path             = "analise_minima.R",
  include_documentation = "minimal",
  lang                  = "pt"
)
```

```{r export-documentacao-comprehensive}
# Exportacao abrangente -- maxima rastreabilidade
rap_full <- sus_rap_export(
  pipeline              = pipeline,
  file_path             = "analise_completa.R",
  include_documentation = "comprehensive",
  lang                  = "pt"
)
```

<div class="callout callout-warning">
**Atencao:** O parametro `overwrite = FALSE` e o padrao. Se o arquivo ja
existir em disco, `sus_rap_export()` aborta com um erro explicativo.
Use `overwrite = TRUE` para sobrescrever explicitamente, ou especifique
um novo caminho.
</div>

# `sus_rap_read()` — Ler de Volta

Depois de exportado, o arquivo `.R` (ou `.Rmd`/`.qmd`) pode ser lido de
volta para um `rap_object` em qualquer sessao R, mesmo que o pipeline
original nao exista mais na memoria.

## Assinatura

```{r read-assinatura}
sus_rap_read(file_path, lang = "pt", validate = TRUE)
```

## Lendo o arquivo exportado

```{r read-exemplo}
rap2 <- sus_rap_read("analise_respiratoria_sp.R", lang = "pt")
#> v Arquivo lido: 'analise_respiratoria_sp.R'
#> v Metadados validados
#> i R version  : 4.4.1 (exportado em 2026-06-18 09:32:14)
#> i climasus4r : 0.1.0
#> i Etapas     : 5
#> i Parametros : uf = "SP" | years = 2020:2022 | system = "SIM-DO"
```

## Imprimindo o `rap_object`

O metodo `print.rap_object()` exibe um resumo formatado do pipeline:

```{r read-print}
print(rap2)
#> -- RAP: analise_respiratoria_sp.R -----------------------
#> Formato   : script
#> Exportado : 2026-06-18 09:32:14 BRT
#> R version : 4.4.1 | climasus4r 0.1.0
#> Plataforma: aarch64-apple-darwin20
#>
#> -- Parametros ------------------------------------------
#> uf        : "SP"
#> years     : 2020 2021 2022
#> system    : "SIM-DO"
#> cid_group : "respiratory"
#> by        : "month"
#> lang      : "pt"
#>
#> -- Pipeline (5 etapas) ----------------------------------
#> [1] sus_data_import()
#> [2] sus_data_clean_encoding()
#> [3] sus_data_standardize()
#> [4] sus_data_filter_cid()
#> [5] sus_data_aggregate()
#> ---------------------------------------------------------
```

<div class="callout callout-note">
**Nota:** O argumento `validate = TRUE` (padrao) verifica se o arquivo
lido contem os campos obrigatorios de metadados (`timestamp`,
`r_version`, `climasus4r`) e emite um aviso caso o arquivo tenha sido
editado manualmente e esteja com metadados incompletos. Use
`validate = FALSE` para suprimir essa verificacao.
</div>

# `sus_rap_inspect()` — Inspecionar e Comparar

## Assinatura

```{r inspect-assinatura}
sus_rap_inspect(rap, rap2 = NULL, verbose = TRUE, lang = "pt")
```

## 5.1 Inspecao de um unico RAP

Com apenas um `rap_object`, `sus_rap_inspect()` exibe um resumo
detalhado do pipeline: etapas, parametros, metadados e, com
`verbose = TRUE`, o codigo raw do arquivo exportado.

```{r inspect-simples}
sus_rap_inspect(rap2, verbose = TRUE)
#> == Inspecao: analise_respiratoria_sp.R ==================
#>
#> METADADOS
#>   Timestamp : 2026-06-18 09:32:14 BRT
#>   R version : 4.4.1
#>   climasus4r: 0.1.0
#>   Plataforma: aarch64-apple-darwin20
#>   Semente   : nao definida
#>
#> ESTRUTURA
#>   Formato      : script
#>   Total etapas : 5
#>   Output type  : analysis
#>   Documentacao : standard
#>
#> PARAMETROS
#>   uf        = "SP"
#>   years     = 2020:2022
#>   system    = "SIM-DO"
#>   cid_group = "respiratory"
#>   by        = "month"
#>   lang      = "pt"
#>
#> PIPELINE
#>   [1] sus_data_import(uf, years, system)
#>   [2] sus_data_clean_encoding()
#>   [3] sus_data_standardize()
#>   [4] sus_data_filter_cid(cid_group)
#>   [5] sus_data_aggregate(by, lang)
#>
#> CODIGO (raw)
#>   [ver arquivo: analise_respiratoria_sp.R]
#> =========================================================
```

## 5.2 Comparacao entre dois RAPs (diff)

Ao passar dois `rap_object`s, `sus_rap_inspect()` realiza um diff
estruturado, identificando:

- Parametros que mudaram de valor
- Etapas adicionadas ou removidas
- Divergencias nos metadados (versao de pacote, plataforma)

O cenario abaixo compara o pipeline de Sao Paulo com uma versao
equivalente exportada para o Rio de Janeiro:

```{r inspect-diff-criacao}
# Primeiro, exportamos o pipeline para o RJ
pipeline_rj <- quote(
  sus_data_import(uf = "RJ", years = 2020:2022, system = "SIM-DO") |>
    sus_data_clean_encoding() |>
    sus_data_standardize() |>
    sus_data_filter_cid(cid_group = "respiratory") |>
    sus_data_aggregate(by = "month", lang = "pt")
)

sus_rap_export(
  pipeline  = pipeline_rj,
  file_path = "analise_respiratoria_rj.R",
  lang      = "pt"
)

rap_rj <- sus_rap_read("analise_respiratoria_rj.R")
```

```{r inspect-diff}
sus_rap_inspect(rap2, rap_rj)
#> == Diff: [1] analise_respiratoria_sp.R vs [2] analise_respiratoria_rj.R ==
#>
#> PARAMETROS ALTERADOS
#>   uf        : "SP"  -->  "RJ"
#>
#> PARAMETROS IDENTICOS
#>   years, system, cid_group, by, lang
#>
#> ETAPAS
#>   Identicas : 5/5  (nenhuma etapa adicionada ou removida)
#>
#> METADADOS
#>   Timestamps : diferentes (2026-06-18 09:32:14  vs  2026-06-18 09:45:07)
#>   R version  : identicas (4.4.1)
#>   climasus4r : identicas (0.1.0)
#>
#> CONCLUSAO: pipelines equivalentes com parametro 'uf' distinto.
#> =========================================================
```

<div class="callout callout-tip">
**Dica:** O diff e especialmente util em revisoes de pares. Se um
colaborador modificar o pipeline e re-exportar, voce pode comparar
o RAP original com o novo para entender exatamente o que foi alterado,
sem precisar ler o codigo linha a linha.
</div>

# `sus_rap_run()` — Reexecutar com Novos Parametros

## Assinatura

```{r run-assinatura}
sus_rap_run(rap, ..., envir = parent.frame(), dry_run = FALSE, lang = "pt")
```

Os argumentos passados via `...` sobrescrevem os parametros do RAP
**apenas na execucao atual** — o arquivo em disco nao e modificado.
Para modificar permanentemente o arquivo, use `sus_rap_update()` (secao 7).

## 6.1 Simulacao com `dry_run = TRUE`

Antes de executar o pipeline com novos parametros, e recomendado verificar
o codigo que seria executado usando `dry_run = TRUE`. Nenhuma conexao
ao DATASUS e aberta, nenhum dado e baixado.

```{r run-dry}
sus_rap_run(rap2, uf = "RJ", years = 2021:2023, dry_run = TRUE)
#> -- [dry_run] Codigo que seria executado ------------------
#>
#> sus_data_import(uf = "RJ", years = 2021:2023, system = "SIM-DO") |>
#>   sus_data_clean_encoding() |>
#>   sus_data_standardize() |>
#>   sus_data_filter_cid(cid_group = "respiratory") |>
#>   sus_data_aggregate(by = "month", lang = "pt")
#>
#> Parametros substituidos: uf = "RJ" | years = 2021:2023
#> Parametros mantidos    : system, cid_group, by, lang
#> ----------------------------------------------------------
#> i Nenhum dado foi baixado (dry_run = TRUE)
```

## 6.2 Execucao efetiva

Confirmado o codigo, remova `dry_run = TRUE` para executar o pipeline:

```{r run-efetivo}
resultado_rj <- sus_rap_run(
  rap2,
  uf    = "RJ",
  years = 2021:2023,
  lang  = "pt"
)
#> -- Executando RAP: analise_respiratoria_sp.R -------------
#> i Parametros substituidos: uf = "RJ" | years = 2021:2023
#> v [1/5] sus_data_import()     ... 148.392 registros importados
#> v [2/5] sus_data_clean_encoding() ... concluido
#> v [3/5] sus_data_standardize() ... concluido
#> v [4/5] sus_data_filter_cid()  ... 42.817 registros (cid_group = "respiratory")
#> v [5/5] sus_data_aggregate()   ... 36 linhas (mensal, 2021-2023)
#> -- Pipeline concluido em 4.2 segundos --------------------

class(resultado_rj)
#> [1] "climasus_df" "tbl_df"      "tbl"         "data.frame"
```

## 6.3 Sobrescrevendo multiplos parametros

Voce pode sobrescrever quantos parametros quiser em uma unica chamada:

```{r run-multiplos-params}
resultado_mg_anual <- sus_rap_run(
  rap2,
  uf    = "MG",
  years = 2019:2023,
  by    = "year",
  lang  = "en"
)
#> -- Executando RAP: analise_respiratoria_sp.R -------------
#> i Parametros substituidos: uf = "MG" | years = 2019:2023 | by = "year"
#> v Pipeline concluido em 6.1 segundos
```

## 6.4 Controle do ambiente de execucao

O argumento `envir` define em qual ambiente o pipeline e avaliado.
O padrao `parent.frame()` e adequado para uso interativo. Para
execucoes automatizadas em scripts ou funcoes, passe `envir = new.env()`
para isolar o pipeline:

```{r run-envir}
env_isolado <- new.env(parent = baseenv())
resultado_iso <- sus_rap_run(
  rap2,
  uf   = "CE",
  envir = env_isolado
)
```

<div class="callout callout-warning">
**Atencao:** `sus_rap_run()` requer conexao com a internet para baixar
dados do DATASUS via `microdatasus`. Certifique-se de que o ambiente
de execucao tem acesso ao servidor do Datasus antes de chamar a funcao.
</div>

# `sus_rap_update()` — Atualizar Parametros no Arquivo

## Assinatura

```{r update-assinatura}
sus_rap_update(rap, ..., backup = TRUE, lang = "pt")
```

Enquanto `sus_rap_run()` substitui parametros apenas para a execucao
atual (sem tocar o arquivo), `sus_rap_update()` **edita permanentemente**
o bloco de parametros no arquivo em disco. Isso e util quando voce quer
que a versao "oficial" do pipeline reflita uma mudanca permanente de escopo.

## Atualizando a UF e o periodo

```{r update-uf-years}
sus_rap_update(
  rap2,
  uf    = c("RJ", "MG"),
  years = 2021:2023,
  lang  = "pt"
)
#> i Backup criado: analise_respiratoria_sp.R.bak (2026-06-18 10:02:31)
#> v Parametros atualizados em 'analise_respiratoria_sp.R':
#>   uf    : "SP"          -->  c("RJ", "MG")
#>   years : 2020:2022     -->  2021:2023
#> i Parametros nao alterados: system, cid_group, by, lang
```

## O bloco de parametros antes e depois

**Antes** da atualizacao:

```{r update-antes}
# -- PARAMETROS (edite aqui para reutilizar o pipeline) ------
params <- list(
  uf        = "SP",
  years     = 2020:2022,
  system    = "SIM-DO",
  cid_group = "respiratory",
  by        = "month",
  lang      = "pt"
)
```

**Depois** da atualizacao:

```{r update-depois}
# -- PARAMETROS (edite aqui para reutilizar o pipeline) ------
# Atualizado por sus_rap_update() em 2026-06-18 10:02:31
params <- list(
  uf        = c("RJ", "MG"),
  years     = 2021:2023,
  system    = "SIM-DO",
  cid_group = "respiratory",
  by        = "month",
  lang      = "pt"
)
```

## Backup automatico

Por padrao, `backup = TRUE` cria uma copia do arquivo original antes de
qualquer modificacao, com o sufixo `.bak` e timestamp. Isso garante que
voce nunca perca a versao anterior do pipeline:

```{r update-backup}
# O backup e criado automaticamente:
# analise_respiratoria_sp.R.bak.2026-06-18_10-02-31

# Para restaurar manualmente:
file.copy(
  "analise_respiratoria_sp.R.bak.2026-06-18_10-02-31",
  "analise_respiratoria_sp.R",
  overwrite = TRUE
)
```

<div class="callout callout-tip">
**Dica de versionamento:** Para projetos em Git, combine
`sus_rap_update()` com commits regulares. O historico do arquivo
exportado e o mecanismo de rastreabilidade mais robusto disponivel,
especialmente para auditorias externas.
</div>

## Recarregando o RAP atualizado

Apos a atualizacao, releia o arquivo para ter um `rap_object` com os
parametros novos refletidos em memoria:

```{r update-recarregar}
rap2_atualizado <- sus_rap_read("analise_respiratoria_sp.R")

# Confirme a atualizacao
rap2_atualizado$params$uf
#> [1] "RJ" "MG"

rap2_atualizado$params$years
#> [1] 2021 2022 2023
```

# Fluxo Completo

O ciclo completo de vida de um RAP no `climasus4r` passa por seis etapas.
O diagrama abaixo ilustra a sequencia tipica de uso:

<div class="workflow-container">
  <div class="workflow-steps">
    <span class="workflow-step">quote(pipeline)</span>
    <span class="workflow-arrow">&#x2192;</span>
    <span class="workflow-step">sus_rap_export()</span>
    <span class="workflow-arrow">&#x2192;</span>
    <span class="workflow-step">sus_rap_read()</span>
    <span class="workflow-arrow">&#x2192;</span>
    <span class="workflow-step">sus_rap_inspect()</span>
    <span class="workflow-arrow">&#x2192;</span>
    <span class="workflow-step">sus_rap_run()</span>
    <span class="workflow-arrow">&#x2192;</span>
    <span class="workflow-step">sus_rap_update()</span>
  </div>
</div>

## Script completo de referencia

O codigo abaixo reune todas as etapas em um unico script de referencia:

```{r fluxo-completo}
library(climasus4r)

# 1. Definir o pipeline com quote()
pipeline <- quote(
  sus_data_import(uf = "SP", years = 2020:2022, system = "SIM-DO") |>
    sus_data_clean_encoding() |>
    sus_data_standardize() |>
    sus_data_filter_cid(cid_group = "respiratory") |>
    sus_data_aggregate(by = "month", lang = "pt")
)

# 2. Exportar para disco
rap <- sus_rap_export(
  pipeline              = pipeline,
  file_path             = "analise_respiratoria_sp.R",
  format                = "script",
  include_documentation = "standard",
  lang                  = "pt"
)

# 3. Reler de disco (simula colaborador recebendo o arquivo)
rap2 <- sus_rap_read("analise_respiratoria_sp.R")

# 4. Inspecionar
sus_rap_inspect(rap2, verbose = TRUE)

# 5. Simular execucao com novos parametros (sem baixar dados)
sus_rap_run(rap2, uf = "RJ", years = 2021:2023, dry_run = TRUE)

# 6. Executar de verdade
resultado <- sus_rap_run(rap2, uf = "RJ", years = 2021:2023)

# 7. Atualizar parametros no arquivo para escopo ampliado
sus_rap_update(rap2, uf = c("RJ", "MG"), years = 2021:2023)
```

## Tabela de referencia rapida

| Funcao | Entrada | Saida | Modifica disco? |
|--------|---------|-------|-----------------|
| `sus_rap_export()` | `quote(pipeline)` | `rap_object` | Sim (cria arquivo) |
| `sus_rap_read()` | caminho do arquivo | `rap_object` | Nao |
| `sus_rap_inspect()` | 1 ou 2 `rap_object` | output no console | Nao |
| `sus_rap_run()` | `rap_object` | `climasus_df` | Nao |
| `sus_rap_update()` | `rap_object` + params | `rap_object` (invisivel) | Sim (edita arquivo) |

# Referencias

- Wilson G, Bryan J, Cranston K, Kitzes J, Nederbragt L, Teal TK (2017).
  Good enough practices in scientific computing.
  *PLOS Computational Biology*, 13(6), e1005510.
  <https://doi.org/10.1371/journal.pcbi.1005510>

- Marwick B, Boettiger C, Mullen L (2018).
  Packaging data analytical work reproducibly using R (and friends).
  *The American Statistician*, 72(1), 80-88.
  <https://doi.org/10.1080/00031305.2017.1375986>

- UK Government Data Science (2022).
  *Reproducible Analytical Pipelines (RAP) Strategy*.
  Cabinet Office, His Majesty's Government.
  <https://analysisfunction.civilservice.gov.uk/support/reproducible-analytical-pipelines/>

- Anjos M (2026). *climasus4r: Analise integrada saude-clima-ambiente
  no Brasil*. R package version 0.1.0.
  <https://github.com/MaxAnjos/climasus4r>

---

**Navegacao:**
[Anterior: Tutoriais Tematicos](tutorials.html) | [Proximo: RAP 2 - Pipelines com targets](rap-02-targets.html)

<div style="text-align: center; margin-top: 3rem; padding-top: 2rem; border-top: 2px solid #e1e1e1;">

**climasus4r** · Analise integrada saude-clima-ambiente no Brasil

Encontrou um problema ou tem sugestoes para este tutorial?

<a href="https://github.com/MaxAnjos/climasus4r/issues" class="github-feedback-btn" target="_blank">
  &#x1F41B; Reportar no GitHub
</a>

</div>
