---
title: "Construindo Pipelines Analíticos Reprodutíveis com o Climasus4r"
output:
  html_document:
    toc: true
    toc_depth: 4
    toc_float:
      collapsed: true
      smooth_scroll: true
    number_sections: true
    theme: flatly
    highlight: tango
    code_folding: show
    code_download: true      # Permite ao usuário baixar o código Rmd original
    self_contained: true     # Garante que tudo funcione offline
    df_print: paged
---

```{css, echo=FALSE}
/* ── Variáveis de Cores Modernas ────────────────── */
:root {
  --primary-color: #1D9E75;
  --dark-green: #0f3d2e;
  --bg-light: #f8faf9;
  --text-main: #1a1a1a;
  --code-bg: #fdfdfd;
}

html {
  scroll-behavior: smooth;
}

body {
  font-family: 'Source Serif 4', Georgia, serif;
  font-size: 18px; /* Aumentado para melhor legibilidade */
  color: var(--text-main);
  background-color: #fff;
}

/* ── Títulos com Inter-spacing ─────────────────── */
h1, h2, h3 {
  font-family: 'Inter', sans-serif;
  font-weight: 700;
  color: var(--dark-green);
}

h1.title {
  font-size: 2.8em;
  border-bottom: 4px solid var(--primary-color);
  padding-bottom: 10px;
}

/* ── Code Blocks Estilizados ────────────────────── */
pre.r {
  background-color: var(--code-bg);
  border: 1px solid #e1e1e1;
  border-left: 5px solid var(--primary-color) !important;
  border-radius: 8px;
  box-shadow: 0 2px 4px rgba(0,0,0,0.05);
}

/* ── Custom Callouts (Estilo Quarto) ────────────── */
.callout {
  padding: 1.2em;
  margin: 1.5em 0;
  border-radius: 0 8px 8px 0;
  border-left: 6px solid;
}

.callout-note {
  background-color: #f0f7ff;
  border-color: #007bff;
}

/* ── Transições suaves no menu lateral ──────────── */
.list-group-item.active, .list-group-item.active:focus, .list-group-item.active:hover {
  background-color: var(--primary-color);
  border-color: var(--primary-color);
}


```{r setup, include=FALSE}
knitr::opts_chunk$set(
  echo    = TRUE,
  eval    = FALSE,      # set TRUE in a live session with climasus4r installed
  warning = FALSE,
  message = FALSE,
  comment = "#>",
  fig.align = "center",
  out.width = "100%"
)
```


# Introdução

::: callout-box
**Sobre este Tutorial** --- Este tutorial apresenta quatro estudos de caso práticos que demonstram como utilizar o pacote `climasus4r` para construir pipelines analíticos reprodutíveis (RAPs) em estudos epidemiológicos. Cada estudo de caso representa um pipeline completo e executável, cobrindo todas as etapas da análise: desde a obtenção e preparação dos dados, passando pela padronização e agregação temporal, até a geração de bases prontas para análise estatística.
:::

Enquanto o tutorial introdutório apresenta as funções do pacote de forma individual, este guia mostra como combiná-las em fluxos de trabalho integrados, semelhantes aos utilizados em pesquisas reais em saúde pública e epidemiologia ambiental.

Neste tutorial, você aprenderá a construir os seguintes pipelines:

1.  **Análise de Mortalidade por Doenças Respiratórias Pediátricas:** Foco em mortalidade infantil, múltiplos estados e filtros demográficos precisos.
2.  **Análise de Sazonalidade da Dengue:** Uso do SINAN para investigar padrões sazonais de uma doença infecciosa.
3.  **Análise de Mortalidade Cardiovascular em Idosos:** Foco em um grupo de risco específico, com geração de relatório de qualidade de dados.
4.  **Análise de Ondas de Calor:** Uso de agregações temporais não convencionais (pentads) para estudos de eventos climáticos extremos.

------------------------------------------------------------------------

# 1. Operador Pipe: Conceito e Uso

Antes de apresentarmos os pipelines, é fundamental entender o **operador pipe** (`%>%` ou `|>`) , que é a espinha dorsal de todo o código que você verá neste tutorial. O pipe é uma forma elegante de encadear operações em R, tornando o código mais legível, intuitivo e fácil de manter.

## 1.1. O Que É o Pipe?

O operador pipe (`%>%`), do pacote **magrittr**, é um recurso do R base que permite passar o resultado de uma expressão como argumento para a próxima expressão. Em português, podemos ler o pipe como "então" ou "e então".

### Exemplo Prático

Imagine que você tem uma sequência de operações para aplicar a um dataframe:

**Sem pipe (forma tradicional):**

``` r
# Forma tradicional - difícil de ler
resultado <- aggregate(
  filter(
    standardize(
      clean_encoding(dados)
    ),
    idade > 18
  ),
  by = "mes"
)
```

**Com pipe (forma legível):**

``` r
# Forma com pipe - fácil de seguir
resultado <- dados %>%
  clean_encoding() %>%
  standardize() %>%
  filter(idade > 18) %>%
  aggregate(by = "mes")
```

::: callout-tip
**Dica de Leitura:** Leia o código com pipe como uma frase: "Pegue os dados, **então** limpe a codificação, **então** padronize, **então** filtre por idade, **então** agregue por mês."
:::


## 1.3. Por Que Usar Pipes?

### Benefícios Principais

1.  **Legibilidade**: O código segue o fluxo natural dos dados, de cima para baixo
2.  **Menor risco de erros**: Evita objetos intermediários desnecessários
3.  **Facilidade de manutenção**: É simples adicionar, remover ou reordenar etapas
4.  **Depuração facilitada**: Você pode verificar o resultado de cada etapa facilmente

### Exemplo de Evolução

Vamos supor que você precise fazer uma análise em 5 etapas:

```{r pipe-example, eval=FALSE}
# Etapa 1: Importar
df <- sus_data_import(uf = "SP", year = 2020, system = "SIM-DO")

# Etapa 2: Limpar
df <- sus_data_clean_encoding(df, lang = "pt")

# Etapa 3: Padronizar
df <- sus_data_standardize(df, lang = "pt")

# Etapa 4: Filtrar
df <- sus_data_filter_cid(df, disease_group = "cardiovascular")

# Etapa 5: Agregar
df <- sus_data_aggregate(df, time_unit = "month")
```

Agora, com pipes:

```{r pipe-example-piped, eval=FALSE}
df <- sus_data_import(uf = "SP", year = 2020, system = "SIM-DO") %>%
  sus_data_clean_encoding(lang = "pt") %>%
  sus_data_standardize(lang = "pt") %>%
  sus_data_filter_cid(disease_group = "cardiovascular") %>%
  sus_data_aggregate(time_unit = "month")
```

------------------------------------------------------------------------

# 2. Pipelines Analíticos Reprodutíveis (RAPs)

Agora que você entende o operador pipe, vamos discutir o conceito fundamental por trás de toda a estrutura do `climasus4r`: os **Pipelines Analíticos Reprodutíveis** (em inglês, *Reproducible Analytical Pipelines* ou **RAPs**).

## 2.1. O Que São RAPs?

Um **Pipeline Analítico Reprodutível** é um conjunto de processos automatizados que transformam dados brutos em informações utilizáveis, de forma que o processo completo possa ser **repetido identicamente** por qualquer pessoa, a qualquer momento, com os mesmos resultados.

::: callout-box
**Definição:** Um RAP é como uma "receita" documentada e automatizada que transforma dados crus em análises finais, onde cada passo é registrado, testável e reprodutível.
:::

## 2.2. Por Que RAPs São Importantes?

### Problemas que os RAPs Resolvem

Imagine a seguinte situação comum em análises de saúde pública:

1.  **João** baixa os dados do DATASUS manualmente
2.  **Maria** abre no Excel e faz algumas limpezas
3.  **Carlos** recebe o Excel, adiciona algumas fórmulas
4.  **Ana** recebe o arquivo de Carlos e gera um gráfico
5.  **Resultado**: 4 versões diferentes, sem saber qual é a "certa", impossível reproduzir

### Os RAPs Garantem

-   **Reprodutibilidade**: Se você rodar o mesmo pipeline amanhã, com dados atualizados, obterá resultados consistentes
-   **Transparência**: Qualquer pessoa pode entender e verificar cada passo
-   **Eficiência**: Uma vez criado, o pipeline pode ser reutilizado e adaptado
-   **Colaboração**: Múltiplos pesquisadores podem trabalhar no mesmo código
-   **Versionamento**: Facilita o controle de mudanças ao longo do tempo

::: callout-tip
**RAP na Prática:** O `climasus4r` é essencialmente uma implementação de RAPs para dados do DATASUS. Cada função é um "bloco de construção" que, quando combinado com pipes, cria pipelines completos e reprodutíveis.
:::

## 2.3. Pilares de um Bom RAP

Um pipeline analítico de qualidade deve seguir alguns princípios fundamentais:

### Versionamento de Código

``` r
# Sempre documente a versão do seu código e das dependências
# Exemplo de comentário:
# climasus4r v0.1.0 | R 4.3.0 | 2024-01-15
```

### Documentação Clara

Cada etapa do pipeline deve ser compreensível:

``` r
# --- Pipeline de Mortalidade Cardiovascular ---
# 1. Importar dados de mortalidade do DATASUS
df <- sus_data_import(...) %>%
  # 2. Limpar encoding (corrigir caracteres especiais)
  sus_data_clean_encoding(...) %>%
  # 3. Padronizar nomes de colunas para inglês
  sus_data_standardize(...) %>%
  # 4. Filtrar por causas cardiovasculares (CID-10)
  sus_data_filter_cid(...)
```

### Saída com Metadados

Sempre inclua informações sobre a origem e processamento:

``` r
sus_data_export(
  df_resultado,
  file_path = "analise.csv",
  include_metadata = TRUE  # Inclui info sobre data, parâmetros, versão
)
```

## 2.4. O Fluxo RAP do climasus4r

O `climasus4r` foi desenhado especificamente para implementar RAPs de forma simples. Veja como cada função se encaixa no conceito:

| Etapa RAP | Função climasus4r | O que faz |
|--------------------|--------------------------------|--------------------|
| **1. Extração** | `sus_data_import()` | Baixa dados do DATASUS |
| **2. Transformação** | `sus_data_clean_encoding()` | Limpa caracteres |
| **3. Transformação** | `sus_data_standardize()` | Padroniza colunas |
| **4. Enriquecimento** | `sus_create_variables()` | Cria novas variáveis |
| **5. Filtragem** | `sus_data_filter_cid()` | Filtra por doença |
| **6. Filtragem** | `sus_data_filter_demographics()` | Filtra por perfil |
| **7. Análise** | `sus_data_aggregate()` | Agrega por tempo |
| **8. Exportação** | `sus_data_export()` | Salva com metadados |

::: callout-important
**Boa Prática:** Sempre execute o pipeline completo de uma vez, especialmente quando for salvar resultados finais. Isso garante que todo o processo foi documentado e pode ser reproduzido.
:::

------------------------------------------------------------------------

# 3. Pipeline 1: Análise de Doenças Respiratórias Pediátricas

::: callout-box
**Objetivo:** Investigar a mortalidade por doenças respiratórias em crianças menores de 2 anos nos três estados mais populosos do Sudeste (SP, RJ, MG), entre 2022 e 2023, e analisar a tendência mensal por faixa etária pediátrica.
:::

Este pipeline demonstra um fluxo de trabalho completo, desde a importação de dados de múltiplos estados até a filtragem demográfica detalhada e agregação para análise de séries temporais.

## 3.1. Código do Pipeline

```{r pipeline1, eval=FALSE}
# Carregar pacotes
library(climasus4r)
library(dplyr)

# --- Pipeline Completo ---
df_resp_ped <- sus_data_import(
  uf = c("SP", "RJ", "MG"),
  year = 2022:2023,
  system = "SIM-DO",
  parallel = TRUE,  # Acelerar download
  lang = "pt"
) %>%
  sus_data_clean_encoding(lang = "pt") %>%
  sus_data_standardize(lang = "pt") %>%
  sus_data_filter_cid(disease_group = "respiratory", lang = "pt") %>%
  sus_create_variables(
    create_age_groups = TRUE,
    age_breaks = c(0, 1, 5, Inf), # <1, 1-4, 5+
    age_labels = c("< 1 ano", "1-4 anos", "5+ anos"),
    lang = "pt"
  ) %>%
  sus_data_filter_demographics(
    age_range = c(0, 5), # Apenas crianças < 5 anos
    lang = "pt"
  ) %>%
  sus_data_aggregate(
    time_unit = "month",
    group_by = "age_group", # Agrupar por faixa etária
    lang = "pt"
  )

# Salvar os resultados
sus_data_export(
  df_resp_ped,
  file_path = "respiratorias_pediatricas_sudeste_2022_2023.csv",
  format = "csv",
  include_metadata = TRUE,
  lang = "pt"
)

# Visualizar os resultados
head(df_resp_ped)
```

## 3.2. Explicação Passo a Passo

1.  **`sus_data_import`**: Baixamos dados de mortalidade (`SIM-DO`) de SP, RJ e MG para um período de 2 anos. O `parallel = TRUE` é essencial aqui para acelerar o processo.
2.  **`sus_data_clean_encoding` e `sus_data_standardize`**: Etapas padrão de limpeza e padronização.
3.  **`sus_data_filter_cid`**: Filtramos para manter apenas os óbitos cuja causa básica pertence ao grupo `"respiratory"`.
4.  **`sus_create_variables`**: Criamos faixas etárias personalizadas para a pediatria: menores de 1 ano (`< 1 ano`) e de 1 a 4 anos (`1-4 anos`).
5.  **`sus_data_filter_demographics`**: Aplicamos um segundo filtro para garantir que apenas os registros de crianças com menos de 5 anos permaneçam no dataset.
6.  **`sus_data_aggregate`**: Agregamos os dados por mês (`time_unit = "month"`) e também por faixa etária (`group_by = "age_group"`). Isso nos dará a contagem mensal de óbitos para cada um dos nossos grupos de idade.
7.  **`sus_data_export`**: Salvamos o resultado final em um arquivo CSV, incluindo os metadados do processamento.

------------------------------------------------------------------------

# 4. Pipeline 2: Análise de Sazonalidade da Dengue

::: callout-box
**Objetivo:** Analisar o padrão sazonal dos casos de dengue no estado do Amazonas entre 2015 e 2020, agregando os dados por estação do ano para identificar picos de incidência.
:::

Este pipeline foca em dados de morbidade (casos de doenças) do SINAN e utiliza a agregação por estação do ano, uma funcionalidade poderosa para estudos de clima e saúde.

## 4.1. Código do Pipeline

```{r pipeline2, eval=FALSE}
# Carregar pacotes
library(climasus4r)
library(dplyr)

# --- Pipeline Completo ---
df_dengue <- sus_data_import(
  uf = "AM",
  year = 2015:2020,
  system = "SINAN-DENGUE",
  parallel = TRUE,
  lang = "pt"
) %>%
  sus_data_clean_encoding(lang = "pt") %>%
  sus_data_standardize(lang = "pt") %>%
  sus_create_variables(
    create_calendar_vars = TRUE, # Essencial para criar a variável "estacao"
    lang = "pt"
  ) %>%
  sus_data_aggregate(
    time_unit = "season",  # Agregação por estação do ano
    lang = "pt"
  )

# Salvar os resultados
sus_data_export(
  df_dengue,
  file_path = "dengue_sazonal_amazonas_2015_2020.csv",
  format = "csv",
  include_metadata = TRUE,
  lang = "pt"
)

# Visualizar os resultados
head(df_dengue)
```

## 4.2. Explicação Passo a Passo

1.  **`sus_data_import`**: Baixamos dados de casos de dengue (`SINAN-DENGUE`) para o Amazonas.
2.  **`sus_data_clean_encoding` e `sus_data_standardize`**: Etapas padrão.
3.  **`sus_create_variables`**: O passo crucial aqui é `create_calendar_vars = TRUE`. Isso cria, entre outras, a coluna `estacao` (ex: "Verão", "Inverno"), que será usada na agregação.
4.  **`sus_data_aggregate`**: Agregamos os dados diretamente por `time_unit = "season"`. A função automaticamente conta o número de casos para cada estação de cada ano.
5.  **`sus_data_export`**: Salvamos a série temporal sazonal.

------------------------------------------------------------------------

# 5. Pipeline 3: Análise de Mortalidade Cardiovascular em Idosos

::: callout-box
**Objetivo:** Avaliar a mortalidade por doenças cardiovasculares em idosos (65+ anos) no estado de São Paulo, de 2020 a 2023, gerando um relatório de qualidade dos dados e agregando os óbitos por semana epidemiológica e faixa etária de idosos.
:::

Este pipeline introduz a função `sus_data_quality_report()`, uma ferramenta para diagnosticar a completude e a consistência dos dados antes da análise final.

## 5.1. Código do Pipeline

```{r pipeline3, eval=FALSE}
# Carregar pacotes
library(climasus4r)
library(dplyr)

# --- Pipeline Completo ---
df_cardio_idosos <- sus_data_import(
  uf = "SP",
  year = 2020:2023,
  system = "SIM-DO",
  lang = "pt"
) %>%
  sus_data_clean_encoding(lang = "pt") %>%
  sus_data_standardize(lang = "pt") %>%
  sus_data_filter_cid(disease_group = "cardiovascular", lang = "pt") %>%
  sus_create_variables(
    create_age_groups = TRUE,
    age_breaks = c(0, 65, 75, 85, Inf),
    age_labels = c("< 65", "65-74", "75-84", "85+"),
    lang = "pt"
  ) %>%
  sus_data_filter_demographics(
    age_range = c(65, Inf),  # Apenas idosos
    lang = "pt"
  ) %>%
  sus_data_aggregate(
    time_unit = "week",
    group_by = "age_group",
    lang = "pt"
  )

# Salvar os resultados
  sus_data_export(
    df_cardio_idosos,
    file_path = "cardio_idosos_sp_2020_2023.parquet",
    format = "parquet", # Formato otimizado para grandes datasets
    include_metadata = TRUE,
    lang = "pt"
  )

# Visualizar os resultados
head(df_cardio_idosos)
```

## 5.2. Explicação Passo a Passo

1.  **Importação e Filtros**: O fluxo inicial é semelhante aos pipelines anteriores, focando em óbitos cardiovasculares em idosos.
2.  **`sus_data_aggregate`**: Agregamos por semana (`time_unit = "week"`), uma unidade de tempo comum em vigilância epidemiológica, e também por faixa etária de idosos.
3.  **`sus_data_export`**: Desta vez, salvamos em formato `.parquet`, que é altamente eficiente em termos de armazenamento e velocidade de leitura para grandes volumes de dados.

------------------------------------------------------------------------

# 6. Pipeline 4: Análise de Ondas de Calor

::: callout-box
**Objetivo:** Preparar dados de mortalidade por causas relacionadas ao calor nos estados do Amazonas e Rondônia para o ano de 2023, agregando os dados em "pentads" (intervalos de 5 dias) para estudos de efeitos cumulativos de ondas de calor.
:::

Este pipeline demonstra a flexibilidade da função `sus_data_aggregate()` para trabalhar com unidades de tempo personalizadas, essenciais para a análise de eventos climáticos extremos.

## 6.1. Código do Pipeline

```{r pipeline4, eval=FALSE}
# Carregar pacotes
library(climasus4r)
library(dplyr)

# --- Pipeline Completo ---
df_calor <- sus_data_import(
  uf = c("AM", "RO"),
  year = 2023,
  system = "SIM-DO",
  parallel = TRUE,
  lang = "pt"
) %>%
  sus_data_clean_encoding(lang = "pt") %>%
  sus_data_standardize(lang = "pt") %>%
  sus_data_filter_cid(disease_group = "heat_related", lang = "pt") %>%
  sus_create_variables(
    create_age_groups = TRUE,
    lang = "pt"
  ) %>%
  sus_data_aggregate(
    time_unit = "5 days",  # Agregação em Pentads (intervalos de 5 dias)
    lang = "pt"
  )

# Salvar os resultados
sus_data_export(
    df_calor,
    file_path = "ondas_calor_pentads_am_ro_2023.csv",
    format = "csv",
    include_metadata = TRUE,
    lang = "pt"
  )

# Visualizar os resultados
head(df_calor)
```

## 6.2. Explicação Passo a Passo

1.  **`sus_data_import` e `sus_data_filter_cid`**: Importamos dados de mortalidade e filtramos pelo grupo `"heat_related"`, que inclui causas como insolação e efeitos do calor excessivo.
2.  **`sus_data_aggregate`**: O destaque deste pipeline é o argumento `time_unit = "5 days"`. Isso instrui a função a não usar unidades de calendário padrão (dia, mês, etc.), mas sim a criar janelas de tempo consecutivas de 5 dias e contar os óbitos dentro de cada uma. Essa abordagem é comum em estudos que buscam capturar o efeito cumulativo de exposições que duram vários dias, como ondas de calor.
3.  **`sus_data_export`**: Salvamos a série temporal de pentads, que está pronta para ser cruzada com dados meteorológicos (ex: temperatura máxima diária) para análises de associação.

------------------------------------------------------------------------

# Conclusão

Estes quatro pipelines demonstram como o `climasus4r` pode ser adaptado para uma ampla gama de questões de pesquisa em saúde pública e ambiental. Ao dominar a combinação dessas funções com o operador pipe, você pode construir análises complexas de forma rápida, legível e reprodutível.

Os conceitos de **Pipelines Analíticos Reprodutíveis (RAPs)** são a base filosófica do `climasus4r`. Ao usar o pacote, você automaticamente está seguindo boas práticas de reprodutibilidade:

-   **Documentação automática**: Cada função adiciona metadados
-   **Fluxo explícito**: O pipe torna cada etapa visível
-   **Rastreabilidade**: Você sabe exatamente de onde cada dado veio
-   **Reutilização**: Os pipelines podem ser facilmente adaptados para novos contextos

::: callout-tip
**Próximos Passos:** Tente modificar estes pipelines. Mude os estados, os anos, os grupos de doenças ou as unidades de tempo. Adicione mais variáveis ao `group_by` na agregação. A melhor maneira de aprender é experimentar!

**Recursos Adicionais:** - Explore a documentação de cada função com `?sus_data_import` - Visite o repositório GitHub para exemplos adicionais - Pratique usando o operador pipe em seus próprios projetos
:::

## 🌲 Tem feedback ou sugestões?

Você tem alguma ideia de melhoria ou encontrou algum erro? Clique no botão abaixo para abrir uma nova *issue* no GitHub e compartilhar suas sugestões diretamente conosco.

<a href='https://github.com/ByMaxAnjos/climasus4r/issues/new'>
  <button type="button" class="btn" style="background-color: #3BB273; color: white; padding: 10px 20px; font-size: 14px; font-weight: bold; border: none; border-radius: 8px; cursor: pointer; transition: background-color 0.3s;">
    Abrir uma issue no GitHub
  </button>
</a>
