---
title: "Primeiros passos com o Climasus4r"
author:
  - name: "Max Anjos"
date: "`r format(Sys.Date(), '%d %B, %Y')`"
output:
  html_document:
    toc: true
    toc_depth: 4
    toc_float:
      collapsed: true
      smooth_scroll: true
    number_sections: true
    theme: flatly
    highlight: tango
    code_folding: show
    code_download: true
    self_contained: true
    df_print: paged
---

```{css, echo=FALSE}
/* ── Variáveis de Cores Modernas ────────────────── */
:root {
  --primary-color: #1D9E75;
  --dark-green: #0f3d2e;
  --bg-light: #f8faf9;
  --text-main: #1a1a1a;
  --code-bg: #fdfdfd;
  --warning-orange: #ff9800;
  --info-blue: #2196f3;
}

html {
  scroll-behavior: smooth;
}

body {
  font-family: 'Source Serif 4', Georgia, serif;
  font-size: 18px;
  color: var(--text-main);
  background-color: #fff;
  line-height: 1.6;
}

/* ── Títulos com Inter-spacing ─────────────────── */
h1, h2, h3, h4 {
  font-family: 'Inter', sans-serif;
  font-weight: 700;
  color: var(--dark-green);
}

h1.title {
  font-size: 2.8em;
  border-bottom: 4px solid var(--primary-color);
  padding-bottom: 10px;
  margin-bottom: 1.5rem;
}

h2 {
  margin-top: 2rem;
  border-left: 4px solid var(--primary-color);
  padding-left: 1rem;
}

/* ── Code Blocks Estilizados ────────────────────── */
pre.r, pre.sourceCode {
  background-color: var(--code-bg);
  border: 1px solid #e1e1e1;
  border-left: 5px solid var(--primary-color) !important;
  border-radius: 8px;
  box-shadow: 0 2px 4px rgba(0,0,0,0.05);
  padding: 1rem;
}

/* ── Custom Callouts (Estilo Quarto) ────────────── */
.callout {
  padding: 1.2em 1.5em;
  margin: 1.5em 0;
  border-radius: 8px;
  border-left: 6px solid;
  background-color: var(--bg-light);
}

.callout-note {
  background-color: #f0f7ff;
  border-color: #007bff;
}

.callout-tip {
  background-color: #e8f5e9;
  border-color: #1D9E75;
}

.callout-warning {
  background-color: #fff3e0;
  border-color: #ff9800;
}

.callout-info {
  background-color: #e3f2fd;
  border-color: #2196f3;
}

/* ── Workflow container ─────────────────────────── */
.workflow-container {
  background: linear-gradient(135deg, #f8faf7 0%, #ffffff 100%);
  border-radius: 12px;
  padding: 1.5rem;
  margin: 1.5rem 0;
  border: 1px solid var(--fc-border);
  overflow-x: auto;
}

.workflow-steps {
  display: flex;
  flex-wrap: wrap;
  justify-content: center;
  gap: 0.5rem;
  font-family: 'Inter', monospace;
  font-size: 0.8rem;
}

.workflow-step {
  background: var(--primary-color);
  color: white;
  padding: 0.5rem 1rem;
  border-radius: 20px;
  white-space: nowrap;
}

.workflow-arrow {
  color: var(--primary-color);
  font-weight: bold;
  font-size: 1.2rem;
}

/* ── Feature cards ───────────────────────────────── */
.feature-grid {
  display: grid;
  grid-template-columns: repeat(auto-fit, minmax(280px, 1fr));
  gap: 1.5rem;
  margin: 2rem 0;
}

.feature-card {
  background: white;
  border-radius: 12px;
  padding: 1.5rem;
  border: 1px solid #e1e1e1;
  transition: transform 0.2s ease, box-shadow 0.2s ease;
  text-align: center;
}

.feature-card:hover {
  transform: translateY(-4px);
  box-shadow: 0 8px 24px rgba(0,0,0,0.1);
}

.feature-icon {
  font-size: 2rem;
  margin-bottom: 1rem;
}

.feature-card h3 {
  margin-top: 0;
  color: var(--primary-color);
  font-size: 1.1rem;
}

.feature-card p {
  font-size: 0.85rem;
  color: var(--text-main);
  margin-bottom: 0;
}

/* ── Table styling ───────────────────────────────── */
table {
  width: 100%;
  border-collapse: collapse;
  margin: 1.5rem 0;
}

th, td {
  padding: 12px;
  text-align: left;
  border-bottom: 1px solid #e1e1e1;
}

th {
  background-color: var(--bg-light);
  font-weight: 600;
  color: var(--dark-green);
}

tr:hover {
  background-color: var(--bg-light);
}

/* ── Figure styling ─────────────────────────────── */
.figure {
  margin: 1.5rem 0;
  text-align: center;
}

.figure img {
  border-radius: 8px;
  box-shadow: 0 4px 8px rgba(0,0,0,0.1);
  max-width: 100%;
  height: auto;
}

.figure .caption {
  font-size: 0.85rem;
  color: #666;
  margin-top: 8px;
  font-style: italic;
}

/* ── Botão GitHub aprimorado ───────────────────── */
.github-feedback-btn {
  display: inline-flex;
  align-items: center;
  gap: 8px;
  background-color: #24292e;
  color: white;
  padding: 10px 20px;
  border-radius: 6px;
  text-decoration: none;
  font-family: sans-serif;
  transition: background-color 0.2s;
  margin-top: 1rem;
}

.github-feedback-btn:hover {
  background-color: #2c3e50;
  color: white;
  text-decoration: none;
}

/* ── Responsive ─────────────────────────────────── */
@media (max-width: 768px) {
  body {
    font-size: 16px;
  }
  
  h1.title {
    font-size: 2rem;
  }
  
  .workflow-steps {
    flex-direction: column;
    align-items: center;
  }
  
  .workflow-arrow {
    transform: rotate(90deg);
  }
  
  .feature-grid {
    grid-template-columns: 1fr;
  }
  
  th, td {
    padding: 8px;
    font-size: 0.85rem;
  }
}

@media (prefers-reduced-motion: reduce) {
  .feature-card,
  .github-feedback-btn {
    transition: none;
  }
}
```

```{r setup, include=FALSE}
knitr::opts_chunk$set(
  echo    = TRUE,
  eval    = FALSE,
  warning = FALSE,
  message = FALSE,
  comment = "#>",
  fig.align = "center",
  out.width = "80%",
  fig.retina = 2
)
```

# Introdução

::: callout-tip
**Tutorial Introdutório** — Este tutorial apresenta um guia prático para começar a utilizar o pacote `climasus4r`. O objetivo é demonstrar o fluxo básico de trabalho, desde a instalação do pacote até a criação de séries temporais a partir de dados de saúde do DATASUS, integrando informações de saúde, clima e meio ambiente.
:::

O Sistema Único de Saúde (SUS) disponibiliza grandes bases de dados públicos, como SIM, SIH, SINAN, CNES, SINASC. No entanto, esses dados geralmente exigem etapas de importação, limpeza, padronização e agregação antes de poderem ser utilizados em análises epidemiológicas.

O pacote `climasus4r` foi desenvolvido para automatizar e padronizar esse processo, permitindo análises reprodutíveis, rápidas e escaláveis em estudos de clima, ambiente e saúde pública.

## 🎯 O que você aprenderá

<div class="feature-grid">
<div class="feature-card">
<div class="feature-icon">📦</div>
<h3>Instalação</h3>
<p>Instalar o pacote `climasus4r` de forma rápida e eficiente</p>
</div>
<div class="feature-card">
<div class="feature-icon">⚡</div>
<h3>Importação Otimizada</h3>
<p>Importar dados do DATASUS com cache e processamento paralelo</p>
</div>
<div class="feature-card">
<div class="feature-icon">🧹</div>
<h3>Limpeza e Padronização</h3>
<p>Corrigir codificação e padronizar variáveis</p>
</div>
<div class="feature-card">
<div class="feature-icon">🔍</div>
<h3>Filtragem</h3>
<p>Filtrar por causas de óbito e variáveis demográficas</p>
</div>
<div class="feature-card">
<div class="feature-icon">📊</div>
<h3>Agregação Temporal</h3>
<p>Criar séries temporais diárias, mensais e anuais</p>
</div>
<div class="feature-card">
<div class="feature-icon">💾</div>
<h3>Exportação e Importação</h3>
<p>Salvar e carregar dados com metadados completos</p>
</div>
</div>

---

## 📋 O Fluxo de Trabalho do `climasus4r`

A análise de dados com o `climasus4r` segue um pipeline lógico e sequencial, onde o resultado de uma função é a entrada para a próxima. Este design, inspirado no `tidyverse`, torna o código mais legível e fácil de manter.

<div class="workflow-container">
<div class="workflow-steps">
<span class="workflow-step">sus_data_import()</span>
<span class="workflow-arrow">→</span>
<span class="workflow-step">sus_data_clean_encoding()</span>
<span class="workflow-arrow">→</span>
<span class="workflow-step">sus_data_standardize()</span>
<span class="workflow-arrow">→</span>
<span class="workflow-step">sus_create_variables()</span>
<span class="workflow-arrow">→</span>
<span class="workflow-step">sus_data_filter_cid()</span>
<span class="workflow-arrow">→</span>
<span class="workflow-step">sus_data_filter_demographics()</span>
<span class="workflow-arrow">→</span>
<span class="workflow-step">sus_data_aggregate()</span>
</div>
</div>

Cada função executa uma etapa específica do processamento, como importação, limpeza, padronização, filtragem e agregação dos dados. Ao final desse pipeline, os dados estarão organizados e prontos para análises epidemiológicas ou construção de séries temporais.

---

## 1. Instalação

O pacote `climasus4r` está disponível no GitHub e pode ser instalado de duas formas. Recomendamos a **Opção 1** para a maioria dos usuários.

Caso você ainda não tenha o pacote `remotes` instalado, execute o código abaixo:

```{r install-remotes, eval=FALSE}
if (!require("remotes")) { install.packages("remotes")}
```

### Opção 1: Instalação via GitHub (Recomendado)

Esta é a forma mais rápida de obter a versão mais recente:

```{r install-github, eval=FALSE}
# Instalar ou atualizar o pacote diretamente do GitHub
remotes::install_github("ByMaxAnjos/climasus4r", upgrade = "never")
```

::: callout-warning
**Atualizações:** O `climasus4r` está em desenvolvimento ativo. Para atualizar, basta executar o comando acima novamente. O R irá sobrescrever a versão antiga automaticamente. Após a atualização, recomenda-se reiniciar a sessão (Menu: Session > Restart R).
:::

### Opção 2: Instalação via Arquivo Local (.zip)

Esta opção é recomendada para ambientes com instabilidade de conexão, restrições de rede ou uso em treinamentos com múltiplos usuários.

1. **Baixar o pacote**: Clique [AQUI](https://github.com/ByMaxAnjos/climasus4r/archive/refs/heads/master.zip) para baixar o .zip
2. **Extrair o arquivo**: Extraia o conteúdo em uma pasta de fácil acesso (ex: Downloads ou Desktop)
3. **Instalar localmente**:

```{r install-local, eval=FALSE}
# IMPORTANTE: Altere o caminho abaixo para o local onde você salvou o pacote
remotes::install_local(
  "C:/Caminho/Para/Sua/Pasta/climasus4r-master", 
  upgrade = "never"
)
```

---

## 2. Carregando o Pacote

Após a instalação, carregue o pacote sempre que iniciar uma nova sessão no R:

```{r load-package, eval=FALSE}
library(climasus4r)
```

---

## 3. Importação de Dados com `sus_data_import()`

A primeira etapa do fluxo consiste na importação dos dados. A função `sus_data_import()` automatiza o download e a leitura dos microdados do DATASUS.

::: callout-tip
O DATASUS possui diversos sistemas de informação. Neste tutorial, utilizaremos o **SIM-DO** (mortalidade) como exemplo.
:::

### Exemplo Básico

Vamos importar dados de mortalidade dos estados de Rondônia (`"RO"`) e Amazonas (`"AM"`) para os anos de 2016 a 2017:

```{r import-basic, eval=FALSE}
df_raw <- sus_data_import(
  system = "SIM-DO",
  year = 2016:2017,
  uf = c("RO", "AM"),
  lang = "pt"
)

head(df_raw)
```

::: callout-note
**O que aconteceu?** A função `sus_data_import()` realizou automaticamente:
1. **Download**: Baixou os arquivos `.DBC` do FTP do DATASUS
2. **Descompactação**: Extraiu os arquivos contidos nos `.DBC`
3. **Leitura**: Leu todos os arquivos em um único `data.frame`
4. **Metadados**: Adicionou informações sobre a origem dos dados
:::

### Otimizando a Importação: Cache e Processamento Paralelo

#### Usando Cache para Evitar Re-downloads

Por padrão (`use_cache = TRUE`), a função salva uma cópia dos dados baixados. Na próxima execução com os **mesmos parâmetros**, os dados serão lidos diretamente do cache.

```{r cache-custom, eval=FALSE}
df_custom_cache <- sus_data_import(
  system = "SIM-DO",
  year = 2018,
  uf = "RO",
  use_cache = TRUE,
  cache_dir = "~/.climasus4r_cache/data",
  lang = "pt"
)
```

#### Acelerando com Processamento Paralelo

```{r import-parallel, eval=FALSE}
# Baixar dados de 3 estados em paralelo
df_parallel <- sus_data_import(
  system = "SIM-DO",
  year = 2018:2020,
  uf = c("RO", "PA", "MT"),
  use_cache = TRUE,
  parallel = TRUE,
  workers = 3,
  lang = "pt"
)
```

::: callout-tip
**Quantos `workers` usar?** Um bom ponto de partida é usar o número de núcleos do seu processador menos um (`parallel::detectCores() - 1`).
:::

---

## 4. Limpeza de Codificação com `sus_data_clean_encoding()`

Os dados do DATASUS frequentemente vêm com problemas de codificação de caracteres. A função `sus_data_clean_encoding()` resolve isso convertendo todas as colunas de texto para UTF-8.

```{r clean-encoding, eval=FALSE}
# Corrigir a codificação de caracteres
df_clean <- sus_data_clean_encoding(df_raw, lang = "pt")

head(df_clean)
```

---

## 5. Padronização de Dados com `sus_data_standardize()`

Esta etapa é crucial para a consistência da análise. A função realiza:

- **Renomeia** colunas para nomes padronizados (ex: `CAUSABAS` → `underlying_cause_of_death`)
- **Converte** colunas para os tipos de dados corretos
- **Cria** novas variáveis úteis como faixas etárias

```{r standardize, eval=FALSE}
df_std <- sus_data_standardize(df_clean, lang = "pt")

head(df_std)
```

::: callout-tip
**Objeto `climasus_df`:** A partir deste ponto, nosso `data.frame` possui uma classe especial que permite o fluxo contínuo de metadados entre as funções.
:::

---

## 6. Criação de Variáveis com `sus_create_variables()`

Antes de filtrar, frequentemente queremos criar variáveis derivadas. A função `sus_create_variables()` permite criar:

- **Faixas etárias**: Grupos personalizados ou padrão IBGE
- **Variáveis de calendário**: Dia da semana, mês, estação do ano
- **Outras variáveis**: Década de nascimento, etc.

```{r create-vars, eval=FALSE}
df_vars <- sus_create_variables(
  df_std,
  create_age_groups = TRUE,
  create_calendar_vars = TRUE,
  lang = "pt"
)

head(df_vars)
```

**Novas colunas criadas:**
- `faixa_etaria_ibge`: Grupos etários de 5 anos (padrão IBGE)
- `dia_da_semana`: Segunda a Domingo
- `mes_nome`: Nome do mês
- `estacao`: Estação do ano
- `semana_do_ano`: Número da semana

---

## 7. Filtragem por Causa de Óbito com `sus_data_filter_cid()`

Vamos filtrar os dados para selecionar apenas óbitos por **doenças respiratórias** e **doenças cardiovasculares**.

```{r filter-cid, eval=FALSE}
df_cid <- sus_data_filter_cid(
  df_vars,
  disease_group = c("respiratory", "cardiovascular"),
  lang = "pt"
)

head(df_cid)
```

### Explorando os Grupos de Doenças Disponíveis

```{r explore-cid, eval=FALSE}
# Abrir interface interativa de exploração
sus_filter_cid_explore(lang = "pt")
```

**Grupos de doenças comumente usados:**
- `respiratory` (doenças respiratórias)
- `cardiovascular` (doenças cardiovasculares)
- `neoplasms` (neoplasias/câncer)
- `diabetes` (diabetes mellitus)
- `infectious` (doenças infecciosas)

---

## 8. Filtragem por Variáveis Demográficas com `sus_data_filter_demographics()`

Vamos refinar o filtro para um subgrupo demográfico específico:

- **Sexo**: Feminino
- **Idade**: Entre 20 e 59 anos
- **Raça/Cor**: Preta ou Parda

```{r filter-demo, eval=FALSE}
df_demo <- sus_data_filter_demographics(
  df_cid,
  sex = "Feminino",
  age_range = c(20, 59),
  race = c("Preta", "Parda"),
  lang = "pt"
)

head(df_demo)
```

::: callout-tip
**Idioma:** Quando `lang = "pt"`, use os valores em português: `"Feminino"`, `"Masculino"`, `"Preta"`, `"Parda"`, etc.
:::

---

## 9. Agregação Temporal com `sus_data_aggregate()`

Finalmente, vamos agregar os registros para criar séries temporais.

### Agregação Mensal

```{r aggregate-monthly, eval=FALSE}
df_monthly <- sus_data_aggregate(
  df_demo,
  time_unit = "month",
  lang = "pt"
)

head(df_monthly)
```

### Agregação Diária

```{r aggregate-daily, eval=FALSE}
df_daily <- sus_data_aggregate(
  df_demo,
  time_unit = "day",
  lang = "pt"
)

head(df_daily)
```

---

## 10. Exportação de Dados com `sus_data_export()`

### Formatos Suportados

| Formato | Extensão | Uso Recomendado |
|---------|----------|-----------------|
| **RDS** | `.rds` | Formato nativo do R |
| **Parquet** | `.parquet` | Grande volume, interoperabilidade |
| **CSV** | `.csv` | Universal, compartilhamento |
| **GeoParquet** | `.geoparquet` | Dados espaciais otimizados |
| **Shapefile** | `.shp` | GIS tradicional |

### Exemplos de Exportação

```{r export-csv, eval=FALSE}
# Exportar em CSV com metadados
sus_data_export(
  df_monthly,
  file_path = "obitos_mensais_resumo_cardio.csv",
  format = "csv",
  include_metadata = TRUE,
  lang = "pt"
)
```

```{r export-parquet, eval=FALSE}
# Exportar em Parquet (mais eficiente)
sus_data_export(
  df_monthly,
  file_path = "obitos_mensais_resumo_cardio.parquet",
  format = "parquet",
  include_metadata = TRUE,
  lang = "pt"
)
```

### Exportação com Metadados Personalizados

```{r export-metadata, eval=FALSE}
sus_data_export(
  df_monthly,
  file_path = "analise_especifica.csv",
  format = "csv",
  include_metadata = TRUE,
  metadata = list(
    source_system = "SIM-DO",
    states = c("RO", "AM"),
    years = c(2016, 2017),
    disease_groups = c("respiratory", "cardiovascular"),
    author = "Seu Nome",
    project = "Estudo Clima e Saúde"
  ),
  lang = "pt"
)
```

---

## 11. Importação de Dados com `sus_data_read()`

### Leitura de Arquivo Único

```{r read-single, eval=FALSE}
df_lido <- sus_data_read(
  path = "obitos_mensais_resumo_cardio.csv",
  format = "csv",
  read_metadata = TRUE,
  lang = "pt"
)

# Acessar os metadados
climasus_meta(df_lido, print_history = TRUE)
```

### Leitura em Lote (Múltiplos Arquivos)

```{r read-batch, eval=FALSE}
# Ler todos os arquivos CSV de uma pasta
df_diretorio <- sus_data_read(
  path = "resultados_analises/",
  format = "csv",
  lang = "pt"
)
```

### Leitura com Processamento Paralelo

```{r read-parallel, eval=FALSE}
df_paralelo <- sus_data_read(
  path = "pasta_de_dados/",
  format = "parquet",
  parallel = TRUE,
  workers = 4,
  read_metadata = TRUE,
  lang = "pt"
)
```

---

## 🎉 Conclusão

Parabéns! Você completou o fluxo de trabalho básico do `climasus4r`. Em poucos passos, você foi capaz de:

- **Baixar e importar** dados brutos do DATASUS de forma otimizada
- **Limpar, padronizar e enriquecer** os dados com novas variáveis
- **Filtrar** por critérios epidemiológicos e demográficos
- **Criar** séries temporais prontas para análise
- **Exportar e importar** dados com metadados completos

### 📚 Próximos Passos

1. Experimente outros sistemas (`system = "SIH"` para hospitalizações)
2. Teste diferentes estados e anos
3. Explore diferentes grupos de doenças
4. Combine com dados climáticos para análises de impacto
5. Consulte a documentação completa: [github.com/ByMaxAnjos/climasus4r](https://github.com/ByMaxAnjos/climasus4r)

---

## 🌲 Tem feedback ou sugestões?

Você tem alguma ideia de melhoria ou encontrou algum erro? Clique no botão abaixo para abrir uma nova *issue* no GitHub e compartilhar suas sugestões diretamente conosco.

```{=html}
<a href='https://github.com/ByMaxAnjos/climasus4r/issues/new' class="github-feedback-btn">
  <svg xmlns="http://www.w3.org/2000/svg" width="18" height="18" viewBox="0 0 24 24" fill="currentColor">
    <path d="M12 0C5.37 0 0 5.37 0 12c0 5.31 3.435 9.795 8.205 11.385.6.105.825-.255.825-.57 0-.285-.015-1.23-.015-2.235-3.015.555-3.795-.735-4.035-1.41-.135-.345-.72-1.41-1.23-1.695-.42-.225-1.02-.78-.015-.795.945-.015 1.62.87 1.845 1.23 1.08 1.815 2.805 1.305 3.495.99.105-.78.42-1.305.765-1.605-2.67-.3-5.46-1.335-5.46-5.925 0-1.305.465-2.385 1.23-3.225-.12-.3-.54-1.53.12-3.18 0 0 1.005-.315 3.3 1.23.96-.27 1.98-.405 3-.405s2.04.135 3 .405c2.295-1.56 3.3-1.23 3.3-1.23.66 1.65.24 2.88.12 3.18.765.84 1.23 1.905 1.23 3.225 0 4.605-2.805 5.625-5.475 5.925.435.375.81 1.095.81 2.22 0 1.605-.015 2.895-.015 3.3 0 .315.225.69.825.57A12.02 12.02 0 0 0 24 12c0-6.63-5.37-12-12-12z"/>
  </svg>
  Abrir issue no GitHub
</a>
```