---
title: "Construindo Pipelines Analíticos Reprodutíveis com o Climasus4r"
output:
  html_document:
    toc: true
    toc_depth: 4
    toc_float:
      collapsed: true
      smooth_scroll: true
    number_sections: true
    theme: flatly
    highlight: tango
    code_folding: show
    code_download: true
    self_contained: true
    df_print: paged
---

```{css, echo=FALSE}
/* ── Variáveis de Cores Modernas ────────────────── */
:root {
  --primary-color: #1D9E75;
  --dark-green: #0f3d2e;
  --bg-light: #f8faf9;
  --text-main: #1a1a1a;
  --code-bg: #fdfdfd;
  --warning-orange: #ff9800;
  --info-blue: #2196f3;
  --pipeline-purple: #9b59b6;
}

html {
  scroll-behavior: smooth;
}

body {
  font-family: 'Source Serif 4', Georgia, serif;
  font-size: 18px;
  color: var(--text-main);
  background-color: #fff;
  line-height: 1.6;
}

/* ── Títulos com Inter-spacing ─────────────────── */
h1, h2, h3, h4 {
  font-family: 'Inter', sans-serif;
  font-weight: 700;
  color: var(--dark-green);
}

h1.title {
  font-size: 2.8em;
  border-bottom: 4px solid var(--primary-color);
  padding-bottom: 10px;
  margin-bottom: 1.5rem;
}

h2 {
  margin-top: 2rem;
  border-left: 4px solid var(--primary-color);
  padding-left: 1rem;
}

/* ── Code Blocks Estilizados ────────────────────── */
pre.r, pre.sourceCode {
  background-color: var(--code-bg);
  border: 1px solid #e1e1e1;
  border-left: 5px solid var(--primary-color) !important;
  border-radius: 8px;
  box-shadow: 0 2px 4px rgba(0,0,0,0.05);
  padding: 1rem;
}

/* ── Custom Callouts (Estilo Quarto) ────────────── */
.callout {
  padding: 1.2em 1.5em;
  margin: 1.5em 0;
  border-radius: 8px;
  border-left: 6px solid;
  background-color: var(--bg-light);
}

.callout-note {
  background-color: #f0f7ff;
  border-color: #007bff;
}

.callout-tip {
  background-color: #e8f5e9;
  border-color: #1D9E75;
}

.callout-warning {
  background-color: #fff3e0;
  border-color: #ff9800;
}

.callout-info {
  background-color: #e3f2fd;
  border-color: #2196f3;
}

.callout-important {
  background-color: #fef2e8;
  border-color: #ff6b6b;
}

/* ── Pipeline cards ───────────────────────────────── */
.pipeline-grid {
  display: grid;
  grid-template-columns: repeat(auto-fit, minmax(280px, 1fr));
  gap: 1.5rem;
  margin: 2rem 0;
}

.pipeline-card {
  background: white;
  border-radius: 12px;
  padding: 1.5rem;
  border: 1px solid #e1e1e1;
  transition: transform 0.2s ease, box-shadow 0.2s ease;
  cursor: pointer;
}

.pipeline-card:hover {
  transform: translateY(-4px);
  box-shadow: 0 8px 24px rgba(0,0,0,0.1);
}

.pipeline-icon {
  font-size: 2rem;
  margin-bottom: 1rem;
}

.pipeline-card h3 {
  margin-top: 0;
  color: var(--primary-color);
  font-size: 1.1rem;
}

.pipeline-card p {
  font-size: 0.85rem;
  color: var(--text-main);
  margin-bottom: 0;
}

.pipeline-badge {
  display: inline-block;
  background-color: var(--primary-color);
  color: white;
  font-size: 0.7rem;
  padding: 2px 8px;
  border-radius: 12px;
  margin-top: 0.5rem;
}

/* ── Table styling ───────────────────────────────── */
table {
  width: 100%;
  border-collapse: collapse;
  margin: 1.5rem 0;
}

th, td {
  padding: 12px;
  text-align: left;
  border-bottom: 1px solid #e1e1e1;
}

th {
  background-color: var(--bg-light);
  font-weight: 600;
  color: var(--dark-green);
}

tr:hover {
  background-color: var(--bg-light);
}

/* ── Workflow container ─────────────────────────── */
.workflow-container {
  background: linear-gradient(135deg, #f8faf7 0%, #ffffff 100%);
  border-radius: 12px;
  padding: 1.5rem;
  margin: 1.5rem 0;
  border: 1px solid rgba(16, 185, 129, 0.2);
  overflow-x: auto;
}

.workflow-steps {
  display: flex;
  flex-wrap: wrap;
  justify-content: center;
  gap: 0.5rem;
  font-family: 'Inter', monospace;
  font-size: 0.8rem;
}

.workflow-step {
  background: var(--primary-color);
  color: white;
  padding: 0.5rem 1rem;
  border-radius: 20px;
  white-space: nowrap;
}

.workflow-arrow {
  color: var(--primary-color);
  font-weight: bold;
  font-size: 1.2rem;
}

/* ── Comparison container ───────────────────────── */
.comparison-container {
  display: grid;
  grid-template-columns: 1fr 1fr;
  gap: 1.5rem;
  margin: 1.5rem 0;
}

.comparison-box {
  background: var(--bg-light);
  border-radius: 8px;
  padding: 1rem;
}

.comparison-box pre {
  margin: 0;
  font-size: 0.8rem;
}

/* ── Botão GitHub aprimorado ───────────────────── */
.github-feedback-btn {
  display: inline-flex;
  align-items: center;
  gap: 8px;
  background-color: #24292e;
  color: white;
  padding: 10px 20px;
  border-radius: 6px;
  text-decoration: none;
  font-family: sans-serif;
  transition: background-color 0.2s;
  margin-top: 1rem;
}

.github-feedback-btn:hover {
  background-color: #2c3e50;
  color: white;
  text-decoration: none;
}

/* ── Responsive ─────────────────────────────────── */
@media (max-width: 768px) {
  body {
    font-size: 16px;
  }
  
  h1.title {
    font-size: 2rem;
  }
  
  .workflow-steps {
    flex-direction: column;
    align-items: center;
  }
  
  .workflow-arrow {
    transform: rotate(90deg);
  }
  
  .pipeline-grid {
    grid-template-columns: 1fr;
  }
  
  .comparison-container {
    grid-template-columns: 1fr;
  }
  
  th, td {
    padding: 8px;
    font-size: 0.85rem;
  }
}

@media (prefers-reduced-motion: reduce) {
  .pipeline-card,
  .github-feedback-btn {
    transition: none;
  }
}
```

```{r setup, include=FALSE}
knitr::opts_chunk$set(
  echo    = TRUE,
  eval    = FALSE,
  warning = FALSE,
  message = FALSE,
  comment = "#>",
  fig.align = "center",
  out.width = "80%",
  fig.retina = 2
)
```

# Introdução

::: callout-tip
**Sobre este Tutorial** — Este tutorial apresenta quatro estudos de caso práticos que demonstram como utilizar o pacote `climasus4r` para construir pipelines analíticos reprodutíveis (RAPs) em estudos epidemiológicos. Cada estudo de caso representa um pipeline completo e executável, cobrindo todas as etapas da análise: desde a obtenção e preparação dos dados, passando pela padronização e agregação temporal, até a geração de bases prontas para análise estatística.
:::

Enquanto o tutorial introdutório apresenta as funções do pacote de forma individual, este guia mostra como combiná-las em fluxos de trabalho integrados, semelhantes aos utilizados em pesquisas reais em saúde pública e epidemiologia ambiental.

## 🎯 Neste tutorial, você aprenderá

<div class="pipeline-grid">
<div class="pipeline-card">
<div class="pipeline-icon">👶</div>
<h3>Mortalidade Infantil</h3>
<p>Análise de doenças respiratórias pediátricas com filtros demográficos precisos</p>
<span class="pipeline-badge">Pipeline 1</span>
</div>
<div class="pipeline-card">
<div class="pipeline-icon">🦟</div>
<h3>Sazonalidade da Dengue</h3>
<p>Uso do SINAN para investigar padrões sazonais de doenças infecciosas</p>
<span class="pipeline-badge">Pipeline 2</span>
</div>
<div class="pipeline-card">
<div class="pipeline-icon">❤️</div>
<h3>Cardiovascular em Idosos</h3>
<p>Foco em grupo de risco com agregação por semana epidemiológica</p>
<span class="pipeline-badge">Pipeline 3</span>
</div>
<div class="pipeline-card">
<div class="pipeline-icon">🌡️</div>
<h3>Ondas de Calor</h3>
<p>Agregação em pentads para estudos de eventos climáticos extremos</p>
<span class="pipeline-badge">Pipeline 4</span>
</div>
</div>

---

## 📋 1. Operador Pipe: Conceito e Uso

Antes de apresentarmos os pipelines, é fundamental entender o **operador pipe** (`%>%` ou `|>`), que é a espinha dorsal de todo o código que você verá neste tutorial. O pipe é uma forma elegante de encadear operações em R, tornando o código mais legível, intuitivo e fácil de manter.

### 1.1. O Que É o Pipe?

O operador pipe (`%>%`), do pacote **magrittr**, permite passar o resultado de uma expressão como argumento para a próxima expressão. Em português, podemos ler o pipe como "então" ou "e então".

<div class="comparison-container">
<div class="comparison-box">
<strong>❌ Sem pipe (forma tradicional):</strong>
```r
# Forma tradicional - difícil de ler
resultado <- aggregate(
  filter(
    standardize(
      clean_encoding(dados)
    ),
    idade > 18
  ),
  by = "mes"
)
```
</div>
<div class="comparison-box">
<strong>✅ Com pipe (forma legível):</strong>
```r
# Forma com pipe - fácil de seguir
resultado <- dados %>%
  clean_encoding() %>%
  standardize() %>%
  filter(idade > 18) %>%
  aggregate(by = "mes")
```
</div>
</div>

::: callout-tip
**Dica de Leitura:** Leia o código com pipe como uma frase: "Pegue os dados, **então** limpe a codificação, **então** padronize, **então** filtre por idade, **então** agregue por mês."
:::

### 1.2. Por Que Usar Pipes?

**Benefícios Principais:**
1. **Legibilidade**: O código segue o fluxo natural dos dados, de cima para baixo
2. **Menor risco de erros**: Evita objetos intermediários desnecessários
3. **Facilidade de manutenção**: É simples adicionar, remover ou reordenar etapas
4. **Depuração facilitada**: Você pode verificar o resultado de cada etapa facilmente

---

## 🏗️ 2. Pipelines Analíticos Reprodutíveis (RAPs)

Agora que você entende o operador pipe, vamos discutir o conceito fundamental por trás de toda a estrutura do `climasus4r`: os **Pipelines Analíticos Reprodutíveis** (em inglês, *Reproducible Analytical Pipelines* ou **RAPs**).

### 2.1. O Que São RAPs?

Um **Pipeline Analítico Reprodutível** é um conjunto de processos automatizados que transformam dados brutos em informações utilizáveis, de forma que o processo completo possa ser **repetido identicamente** por qualquer pessoa, a qualquer momento, com os mesmos resultados.

::: callout-info
**Definição:** Um RAP é como uma "receita" documentada e automatizada que transforma dados crus em análises finais, onde cada passo é registrado, testável e reprodutível.
:::

### 2.2. Por Que RAPs São Importantes?

**Problemas que os RAPs Resolvem:**
1. **João** baixa os dados do DATASUS manualmente
2. **Maria** abre no Excel e faz algumas limpezas
3. **Carlos** recebe o Excel, adiciona algumas fórmulas
4. **Ana** recebe o arquivo de Carlos e gera um gráfico
5. **Resultado**: 4 versões diferentes, impossível reproduzir

**Os RAPs Garantem:**
- **Reprodutibilidade**: Resultados consistentes a qualquer momento
- **Transparência**: Qualquer pessoa pode verificar cada passo
- **Eficiência**: Uma vez criado, pode ser reutilizado
- **Colaboração**: Múltiplos pesquisadores no mesmo código
- **Versionamento**: Controle de mudanças ao longo do tempo

### 2.3. O Fluxo RAP do climasus4r

| Etapa RAP | Função climasus4r | O que faz |
|-----------|-------------------|-----------|
| **1. Extração** | `sus_data_import()` | Baixa dados do DATASUS |
| **2. Transformação** | `sus_data_clean_encoding()` | Limpa caracteres |
| **3. Transformação** | `sus_data_standardize()` | Padroniza colunas |
| **4. Enriquecimento** | `sus_data_create_variables()` | Cria novas variáveis |
| **5. Filtragem** | `sus_data_filter_cid()` | Filtra por doença |
| **6. Filtragem** | `sus_data_filter_demographics()` | Filtra por perfil |
| **7. Análise** | `sus_data_aggregate()` | Agrega por tempo |
| **8. Exportação** | `sus_data_export()` | Salva com metadados |

---

## 🔬 3. Pipeline 1: Análise de Doenças Respiratórias Pediátricas

::: callout-note
**Objetivo:** Investigar a mortalidade por doenças respiratórias em crianças menores de 2 anos nos três estados mais populosos do Sudeste (SP, RJ, MG), entre 2022 e 2023, e analisar a tendência mensal por faixa etária pediátrica.
:::

### 3.1. Código do Pipeline

```{r pipeline1, eval=FALSE}
# Carregar pacotes
library(climasus4r)
library(dplyr)

# --- Pipeline Completo ---
df_resp_ped <- sus_data_import(
  uf = c("SP", "RJ", "MG"),
  year = 2022:2023,
  system = "SIM-DO",
  parallel = TRUE,  # Acelerar download
  lang = "pt"
) %>%
  sus_data_clean_encoding(lang = "pt") %>%
  sus_data_standardize(lang = "pt") %>%
  sus_data_filter_cid(disease_group = "respiratory", lang = "pt") %>%
  sus_data_create_variables(
    create_age_groups = TRUE,
    age_breaks = c(0, 1, 5, Inf), # <1, 1-4, 5+
    age_labels = c("< 1 ano", "1-4 anos", "5+ anos"),
    lang = "pt"
  ) %>%
  sus_data_filter_demographics(
    age_range = c(0, 5), # Apenas crianças < 5 anos
    lang = "pt"
  ) %>%
  sus_data_aggregate(
    time_unit = "month",
    group_by = "age_group", # Agrupar por faixa etária
    lang = "pt"
  )

# Salvar os resultados
sus_data_export(
  df_resp_ped,
  file_path = "respiratorias_pediatricas_sudeste_2022_2023.csv",
  format = "csv",
  include_metadata = TRUE,
  lang = "pt"
)

head(df_resp_ped)
```

### 3.2. Explicação Passo a Passo

1. **`sus_data_import`**: Baixamos dados de mortalidade de SP, RJ e MG para 2 anos com paralelismo
2. **`sus_data_clean_encoding` e `sus_data_standardize`**: Limpeza e padronização
3. **`sus_data_filter_cid`**: Filtro para doenças respiratórias
4. **`sus_data_create_variables`**: Criação de faixas etárias pediátricas personalizadas
5. **`sus_data_filter_demographics`**: Filtro para crianças < 5 anos
6. **`sus_data_aggregate`**: Agregação mensal por faixa etária

---

## 🦟 4. Pipeline 2: Análise de Sazonalidade da Dengue

::: callout-note
**Objetivo:** Analisar o padrão sazonal dos casos de dengue no estado do Amazonas entre 2015 e 2020, agregando os dados por estação do ano para identificar picos de incidência.
:::

### 4.1. Código do Pipeline

```{r pipeline2, eval=FALSE}
# Carregar pacotes
library(climasus4r)
library(dplyr)

# --- Pipeline Completo ---
df_dengue <- sus_data_import(
  uf = "AM",
  year = 2015:2020,
  system = "SINAN-DENGUE",
  parallel = TRUE,
  lang = "pt"
) %>%
  sus_data_clean_encoding(lang = "pt") %>%
  sus_data_standardize(lang = "pt") %>%
  sus_data_create_variables(
    create_calendar_vars = TRUE, # Essencial para criar "estacao"
    lang = "pt"
  ) %>%
  sus_data_aggregate(
    time_unit = "season",  # Agregação por estação do ano
    lang = "pt"
  )

# Salvar os resultados
sus_data_export(
  df_dengue,
  file_path = "dengue_sazonal_amazonas_2015_2020.csv",
  format = "csv",
  include_metadata = TRUE,
  lang = "pt"
)

head(df_dengue)
```

### 4.2. Explicação Passo a Passo

1. **`sus_data_import`**: Baixamos dados de casos de dengue para o Amazonas
2. **`sus_data_create_variables`**: `create_calendar_vars = TRUE` cria a coluna `estacao`
3. **`sus_data_aggregate`**: Agregação direta por `time_unit = "season"`

---

## ❤️ 5. Pipeline 3: Análise de Mortalidade Cardiovascular em Idosos

::: callout-note
**Objetivo:** Avaliar a mortalidade por doenças cardiovasculares em idosos (65+ anos) no estado de São Paulo, de 2020 a 2023, agregando os óbitos por semana epidemiológica e faixa etária de idosos.
:::

### 5.1. Código do Pipeline

```{r pipeline3, eval=FALSE}
# Carregar pacotes
library(climasus4r)
library(dplyr)

# --- Pipeline Completo ---
df_cardio_idosos <- sus_data_import(
  uf = "SP",
  year = 2020:2023,
  system = "SIM-DO",
  lang = "pt"
) %>%
  sus_data_clean_encoding(lang = "pt") %>%
  sus_data_standardize(lang = "pt") %>%
  sus_data_filter_cid(disease_group = "cardiovascular", lang = "pt") %>%
  sus_data_create_variables(
    create_age_groups = TRUE,
    age_breaks = c(0, 65, 75, 85, Inf),
    age_labels = c("< 65", "65-74", "75-84", "85+"),
    lang = "pt"
  ) %>%
  sus_data_filter_demographics(
    age_range = c(65, Inf),  # Apenas idosos
    lang = "pt"
  ) %>%
  sus_data_aggregate(
    time_unit = "week",
    group_by = "age_group",
    lang = "pt"
  )

# Salvar os resultados em formato otimizado
sus_data_export(
  df_cardio_idosos,
  file_path = "cardio_idosos_sp_2020_2023.parquet",
  format = "parquet",
  include_metadata = TRUE,
  lang = "pt"
)

head(df_cardio_idosos)
```

### 5.2. Explicação Passo a Passo

1. **Importação e filtros**: Foco em óbitos cardiovasculares em idosos
2. **`sus_data_aggregate`**: Agregação por semana epidemiológica e faixa etária
3. **Exportação**: Formato `.parquet` para eficiência em grandes volumes

---

## 🌡️ 6. Pipeline 4: Análise de Ondas de Calor

::: callout-note
**Objetivo:** Preparar dados de mortalidade por causas relacionadas ao calor nos estados do Amazonas e Rondônia para o ano de 2023, agregando os dados em "pentads" (intervalos de 5 dias) para estudos de efeitos cumulativos de ondas de calor.
:::

### 6.1. Código do Pipeline

```{r pipeline4, eval=FALSE}
# Carregar pacotes
library(climasus4r)
library(dplyr)

# --- Pipeline Completo ---
df_calor <- sus_data_import(
  uf = c("AM", "RO"),
  year = 2023,
  system = "SIM-DO",
  parallel = TRUE,
  lang = "pt"
) %>%
  sus_data_clean_encoding(lang = "pt") %>%
  sus_data_standardize(lang = "pt") %>%
  sus_data_filter_cid(disease_group = "heat_related", lang = "pt") %>%
  sus_data_create_variables(
    create_age_groups = TRUE,
    lang = "pt"
  ) %>%
  sus_data_aggregate(
    time_unit = "5 days",  # Agregação em Pentads (intervalos de 5 dias)
    lang = "pt"
  )

# Salvar os resultados
sus_data_export(
  df_calor,
  file_path = "ondas_calor_pentads_am_ro_2023.csv",
  format = "csv",
  include_metadata = TRUE,
  lang = "pt"
)

head(df_calor)
```

### 6.2. Explicação Passo a Passo

1. **Importação**: Dados de mortalidade para AM e RO em 2023
2. **`sus_data_filter_cid`**: Filtro para grupo `"heat_related"` (insolação, calor excessivo)
3. **`sus_data_aggregate`**: `time_unit = "5 days"` cria janelas consecutivas de 5 dias
4. **Aplicação**: Essencial para estudos de ondas de calor com efeitos cumulativos

---

## 🎉 Conclusão

Estes quatro pipelines demonstram como o `climasus4r` pode ser adaptado para uma ampla gama de questões de pesquisa em saúde pública e ambiental. Ao dominar a combinação dessas funções com o operador pipe, você pode construir análises complexas de forma rápida, legível e reprodutível.

### 📚 Resumo dos Pipelines

| Pipeline | Sistema | Agregação | Foco |
|----------|---------|-----------|------|
| **1. Respiratório Pediátrico** | SIM-DO | Mensal | Crianças < 5 anos |
| **2. Dengue Sazonal** | SINAN-DENGUE | Estação | Padrões sazonais |
| **3. Cardiovascular Idosos** | SIM-DO | Semanal | Idosos 65+ |
| **4. Ondas de Calor** | SIM-DO | 5 dias | Eventos extremos |

### 💡 Próximos Passos

1. **Modifique os pipelines**: Mude estados, anos, grupos de doenças
2. **Experimente agregações**: Teste diferentes `time_unit` (day, week, month, season)
3. **Adicione `group_by`**: Agrupe por múltiplas variáveis
4. **Combine com dados climáticos**: Integre dados meteorológicos para análises de impacto

::: callout-tip
**Recursos Adicionais:**
- Explore a documentação com `?sus_data_import`
- Visite o [repositório GitHub](https://github.com/ByMaxAnjos/climasus4r)
- Pratique o operador pipe em seus próprios projetos
:::

---

## 🌲 Tem feedback ou sugestões?

Você tem alguma ideia de melhoria ou encontrou algum erro? Clique no botão abaixo para abrir uma nova *issue* no GitHub e compartilhar suas sugestões diretamente conosco.

```{=html}
<a href='https://github.com/ByMaxAnjos/climasus4r/issues/new' class="github-feedback-btn">
  <svg xmlns="http://www.w3.org/2000/svg" width="18" height="18" viewBox="0 0 24 24" fill="currentColor">
    <path d="M12 0C5.37 0 0 5.37 0 12c0 5.31 3.435 9.795 8.205 11.385.6.105.825-.255.825-.57 0-.285-.015-1.23-.015-2.235-3.015.555-3.795-.735-4.035-1.41-.135-.345-.72-1.41-1.23-1.695-.42-.225-1.02-.78-.015-.795.945-.015 1.62.87 1.845 1.23 1.08 1.815 2.805 1.305 3.495.99.105-.78.42-1.305.765-1.605-2.67-.3-5.46-1.335-5.46-5.925 0-1.305.465-2.385 1.23-3.225-.12-.3-.54-1.53.12-3.18 0 0 1.005-.315 3.3 1.23.96-.27 1.98-.405 3-.405s2.04.135 3 .405c2.295-1.56 3.3-1.23 3.3-1.23.66 1.65.24 2.88.12 3.18.765.84 1.23 1.905 1.23 3.225 0 4.605-2.805 5.625-5.475 5.925.435.375.81 1.095.81 2.22 0 1.605-.015 2.895-.015 3.3 0 .315.225.69.825.57A12.02 12.02 0 0 0 24 12c0-6.63-5.37-12-12-12z"/>
  </svg>
  Abrir issue no GitHub
</a>
```