---
title: "Pipelines Analíticos Reprodutíveis com o climasus4r"
subtitle: "Guia Completo de `sus_export_raps` e `sus_read_rap`"
author:
  - name: "Equipe climasus4r"
    affiliation: "Instituto de Pesquisa em Clima e Saúde"
date: "`r format(Sys.Date(), '%d de %B de %Y')`"
output:
  html_document:
    toc: true
    toc_depth: 4
    toc_float:
      collapsed: false
      smooth_scroll: true
    number_sections: true
    theme: flatly
    highlight: kate
    code_folding: show
    fig_caption: true
    df_print: paged
    css: |
      /* ── Tipografia ─────────────────────────────────── */
      @import url('https://fonts.googleapis.com/css2?family=Inter:wght@400;500;600&family=Source+Serif+4:ital,opsz,wght@0,8..60,400;0,8..60,600;1,8..60,400&family=JetBrains+Mono:wght@400;500&display=swap');

      body {
        font-family: 'Source Serif 4', Georgia, serif;
        font-size: 17px;
        line-height: 1.9;
        color: #1a1a1a;
        max-width: 920px;
      }

      h1, h2, h3, h4, h5 {
        font-family: 'Inter', 'Helvetica Neue', sans-serif;
        font-weight: 600;
        letter-spacing: -0.02em;
        margin-top: 2.2em;
      }

      h1.title {
        font-size: 2.4em;
        color: #0f3d2e;
        border-bottom: 3px solid #1D9E75;
        padding-bottom: 0.3em;
        margin-bottom: 0.15em;
      }

      h3.subtitle {
        color: #555;
        font-weight: 400;
        font-size: 1.15em;
        margin-top: 0.1em;
        font-family: 'Inter', sans-serif;
      }

      code, pre {
        font-family: 'JetBrains Mono', 'Fira Code', monospace;
        font-size: 0.84em;
      }

      /* ── Caixas de destaque ─────────────────────────── */
      .callout {
        border-radius: 6px;
        padding: 14px 20px;
        margin: 1.8em 0;
        border-left-width: 4px;
        border-left-style: solid;
      }
      .callout-title {
        font-family: 'Inter', sans-serif;
        font-weight: 600;
        font-size: 0.82em;
        text-transform: uppercase;
        letter-spacing: 0.07em;
        margin-bottom: 7px;
      }
      .callout-objetivo  { background: #e8f5f0; border-color: #1D9E75; }
      .callout-objetivo  .callout-title { color: #0f6e56; }
      .callout-dica      { background: #eef6ff; border-color: #378ADD; }
      .callout-dica      .callout-title { color: #185FA5; }
      .callout-atencao   { background: #fff8ee; border-color: #EF9F27; }
      .callout-atencao   .callout-title { color: #854F0B; }
      .callout-importante { background: #fef2f2; border-color: #E24B4A; }
      .callout-importante .callout-title { color: #A32D2D; }
      .callout-conceito  { background: #f3f0fe; border-color: #7F77DD; }
      .callout-conceito  .callout-title { color: #3C3489; }
      .callout-contexto  { background: #f0f9f4; border-color: #5DCAA5; }
      .callout-contexto  .callout-title { color: #085041; }

      /* ── Pílulas de referência de funções ───────────── */
      .fn-ref {
        display: inline-block;
        background: #0f3d2e;
        color: #a8f0d8 !important;
        font-family: 'JetBrains Mono', monospace;
        font-size: 0.80em;
        padding: 2px 10px;
        border-radius: 4px;
        font-weight: 500;
        text-decoration: none;
        letter-spacing: 0.01em;
      }

      /* ── Emblemas de etapa do pipeline ──────────────── */
      .flow-step {
        display: inline-flex;
        align-items: center;
        gap: 8px;
        background: #f0faf6;
        border: 1px solid #9FE1CB;
        border-radius: 6px;
        padding: 6px 14px;
        font-family: 'Inter', sans-serif;
        font-size: 0.83em;
        font-weight: 500;
        color: #0f6e56;
        margin: 3px 4px;
      }
      .flow-step .step-num {
        background: #1D9E75;
        color: white;
        border-radius: 50%;
        width: 20px;
        height: 20px;
        display: inline-flex;
        align-items: center;
        justify-content: center;
        font-size: 0.78em;
        font-weight: 600;
        flex-shrink: 0;
      }

      /* ── Tabela comparativa ─────────────────────────── */
      .compare-table {
        width: 100%;
        border-collapse: collapse;
        margin: 1.4em 0;
        font-family: 'Inter', sans-serif;
        font-size: 0.87em;
      }
      .compare-table th {
        background: #0f3d2e;
        color: white;
        padding: 10px 14px;
        text-align: left;
        font-weight: 500;
      }
      .compare-table td {
        padding: 9px 14px;
        border-bottom: 1px solid #e8e8e8;
        vertical-align: top;
        line-height: 1.5;
      }
      .compare-table tr:nth-child(even) td { background: #f8faf9; }
      .compare-table .check { color: #1D9E75; font-weight: 600; }
      .compare-table .cross { color: #E24B4A; }

      /* ── Bloco de saída do console ──────────────────── */
      .r-output {
        background: #1a2332;
        color: #c9d6e3;
        border-radius: 6px;
        padding: 14px 18px;
        font-family: 'JetBrains Mono', monospace;
        font-size: 0.82em;
        line-height: 1.75;
        margin: 0.5em 0 1.4em;
        overflow-x: auto;
      }
      .r-output .ok   { color: #5DCAA5; }
      .r-output .warn { color: #EF9F27; }
      .r-output .note { color: #7a8fa6; font-style: italic; }

      /* ── Miscelânea ─────────────────────────────────── */
      .lead {
        font-size: 1.12em;
        color: #2a2a2a;
        line-height: 1.75;
      }
      hr {
        border: none;
        border-top: 1px solid #e0e0e0;
        margin: 2.8em 0;
      }
      pre.r { border-left: 3px solid #1D9E75 !important; }
      a { color: #0f6e56; }
      a:hover { color: #1D9E75; }
      blockquote {
        border-left: 4px solid #9FE1CB;
        background: #f6fdf9;
        padding: 12px 18px;
        margin: 1.5em 0;
        color: #2a4a3a;
        font-style: italic;
        border-radius: 0 6px 6px 0;
      }
---

```{r setup, include=FALSE}
knitr::opts_chunk$set(
  echo      = TRUE,
  eval      = FALSE,   # defina TRUE em sessão ativa com o climasus4r instalado
  warning   = FALSE,
  message   = FALSE,
  comment   = "#>",
  fig.align = "center",
  out.width = "100%"
)
```

<!-- ── Introdução ────────────────────────────────────────────── -->

<p class="lead">
Toda análise epidemiológica começa com o mesmo desafio: dados brutos, etapas
manuais e resultados difíceis de reproduzir três meses depois — quanto mais por
um colaborador em outro estado ou país. O pacote `climasus4r` resolve isso ao
transformar seu pipeline em um **artefato compartilhável e re-executável** com
uma única chamada de função.
</p>

<p class="lead">
Este tutorial conduz você pelo ciclo de vida completo: desde a escrita do seu
primeiro pipeline, passando pela exportação como script reprodutível, releitura,
inspeção e reexecução com parâmetros atualizados — sem tocar no arquivo original.
</p>

---

# Por Que Pipelines Analíticos Reprodutíveis?

Antes de escrever qualquer código, vale a pena compreender que problema estamos
efetivamente resolvendo — e por que ele é tão recorrente na saúde pública brasileira.

## A crise de reprodutibilidade na pesquisa em saúde

Imagine um cenário cotidiano em uma secretaria de vigilância epidemiológica:

> *Uma pesquisadora baixa dados de mortalidade do DATASUS, faz limpezas no Excel,
> aplica alguns filtros e gera um gráfico para um relatório ministerial. Seis meses
> depois, um colega pergunta: "Você consegue refazer isso com os dados de 2024?"
> A pesquisadora saiu do serviço. Ninguém sabe quais filtros foram aplicados. A
> análise não pode ser reproduzida.*

Esse não é um problema de competência individual — é uma falha estrutural. A análise
existia apenas como uma sequência de cliques e passos na memória de alguém.

No Brasil, essa fragilidade se amplifica: dados do DATASUS, SINAN, INMET e outras
fontes passam por processos de limpeza e padronização que raramente são documentados
de forma executável. Quando uma pesquisa precisa ser replicada — seja para uma
revisão por pares, uma auditoria do Ministério da Saúde ou uma extensão geográfica
— o ponto de partida costuma ser zero.

Os **Pipelines Analíticos Reprodutíveis (RAPs — do inglês *Reproducible Analytical
Pipelines*)** resolvem isso ao codificar cada etapa da análise como código executável
e versionado, com metadados suficientes para que qualquer pessoa — ou qualquer
máquina — possa reproduzir o resultado exato.

<div class="callout callout-conceito">
<div class="callout-title">O que é um RAP?</div>
Um Pipeline Analítico Reprodutível é um fluxo de trabalho totalmente automatizado,
documentado e controlado por versão, que transforma dados brutos em produtos analíticos.
Executá-lo novamente — em qualquer máquina, por qualquer pesquisador — produz o mesmo
resultado, ou documenta com clareza por que não o faz.
</div>

## O contexto brasileiro: dados de saúde e clima

O Brasil dispõe de um dos sistemas de informação em saúde mais abrangentes do mundo.
O DATASUS agrega décadas de registros de mortalidade (SIM-DO), internações (SIH),
doenças de notificação compulsória (SINAN) e atenção básica (SIAB). O INMET mantém
séries históricas climatológicas para centenas de estações. A Fundação SEADE, o
IBGE e outros institutos complementam esse ecossistema.

O desafio não é a falta de dados — é a dificuldade de transformar esses dados em
análises **confiáveis, comparáveis e reutilizáveis** ao longo do tempo e entre
equipes. É exatamente aqui que o `climasus4r` atua.

<div class="callout callout-contexto">
<div class="callout-title">Relevância para a epidemiologia ambiental</div>
Estudos de associação entre eventos climáticos extremos (ondas de calor, secas,
enchentes) e desfechos em saúde exigem a integração de dados de fontes distintas,
processados de forma consistente, por longos períodos. Um RAP é a única forma
prática de garantir que esse processamento seja transparente, auditável e
replicável — requisito crescente em periódicos internacionais de alto impacto como
*The Lancet Planetary Health*, *Environmental Health Perspectives* e *Nature Climate Change*.
</div>

## O que o `climasus4r` oferece

O pacote implementa RAPs especificamente para dados brasileiros de saúde e clima
(DATASUS, SINAN, INMET). As duas funções centrais deste tutorial são:

<br>
<span class="fn-ref">sus_export_raps()</span> &nbsp;—&nbsp; converte um pipeline vivo em arquivo portátil com metadados incorporados

<span class="fn-ref">sus_read_rap()</span> &nbsp;&nbsp;&nbsp;—&nbsp; lê esse arquivo de volta como objeto R vivo

Em conjunto com <span class="fn-ref">sus_inspect_rap()</span>, <span class="fn-ref">sus_run_rap()</span> e <span class="fn-ref">sus_update_rap()</span>, formam o
ciclo completo **exportar → compartilhar → ler → executar**.

---

# Instalação e Configuração

```{r instalacao}
# Instalar o climasus4r a partir do GitHub (requer o pacote remotes)
# install.packages("remotes")
remotes::install_github("ByMaxAnjos/climasus4r")

# Dependências utilizadas ao longo deste tutorial
library(climasus4r)
library(dplyr)
library(glue)
```

<div class="callout callout-dica">
<div class="callout-title">Dica — reprodutibilidade desde o início com renv</div>
Fixe as versões dos pacotes com `renv` para que colaboradores obtenham exatamente
o mesmo ambiente que você usou ao exportar o pipeline:

```r
renv::init()      # uma vez, no início do projeto
renv::snapshot()  # após qualquer instalação ou atualização
renv::restore()   # em outra máquina, para restaurar o ambiente exato
```

Isso é especialmente importante em análises de longo prazo: uma atualização do
`dplyr` ou do próprio `climasus4r` pode alterar comportamentos padrão e produzir
resultados ligeiramente diferentes dos originais.
</div>

---

# O Vocabulário de Pipeline do `climasus4r`

Antes de exportar qualquer coisa, é preciso saber como pipelines são construídos.
Todo fluxo de trabalho do `climasus4r` segue a mesma gramática de sete etapas:

<br>
<span class="flow-step"><span class="step-num">1</span> Importar</span>
<span class="flow-step"><span class="step-num">2</span> Limpar codificação</span>
<span class="flow-step"><span class="step-num">3</span> Padronizar</span>
<span class="flow-step"><span class="step-num">4</span> Criar variáveis</span>
<span class="flow-step"><span class="step-num">5</span> Filtrar</span>
<span class="flow-step"><span class="step-num">6</span> Agregar</span>
<span class="flow-step"><span class="step-num">7</span> Exportar</span>
<br><br>

Cada etapa corresponde a uma função `sus_*`. O operador pipe (`|>` ou `%>%`)
encadeia essas funções em uma expressão única e legível. Veja um exemplo mínimo:

```{r pipeline-minimo}
df <- sus_data_import(
    uf     = "SP",
    year   = 2022,
    system = "SIM-DO",
    lang   = "pt"
  ) |>
  sus_data_clean_encoding(lang = "pt") |>
  sus_data_standardize(lang = "pt")   |>
  sus_data_filter_cid(disease_group = "cardiovascular", lang = "pt") |>
  sus_data_aggregate(time_unit = "month", lang = "pt")
```

<div class="callout callout-dica">
<div class="callout-title">Leia um pipeline como uma frase</div>
"Pegue os registros de mortalidade de São Paulo em 2022, corrija a codificação de
caracteres, padronize os nomes das colunas, mantenha apenas as causas cardiovasculares
e então conte por mês."

Cada etapa do pipe acrescenta uma cláusula. Se alguma cláusula parecer obscura,
isso é sinal de que o parâmetro da função precisa de um nome mais descritivo —
ou de um comentário explicativo logo acima.
</div>

---

# `sus_export_raps()` — Exportando um Pipeline

## O que a função faz

<span class="fn-ref">sus_export_raps()</span> recebe uma expressão de pipeline e a grava em disco como
um arquivo autocontido e anotado. Esse arquivo carrega consigo:

- O código completo do pipeline, pronto para execução
- Metadados de sessão: versão do R, versões dos pacotes, data/hora, plataforma e semente aleatória
- Um bloco `params <- list(...)` configurável no topo, para que futuros usuários
  adaptem o pipeline sem precisar ler o código inteiro
- Seções opcionais de validação de dados e relatório de qualidade
- Documentação Roxygen2 (para `format = "function"`)

## Assinatura da função

```{r assinatura-export}
sus_export_raps(
  pipeline,                           # expressão ou objeto de pipeline
  file_path             = NULL,       # onde gravar; NULL retorna o conteúdo
  format                = "script",   # "script" | "rmarkdown" | "quarto" | "function"
  include_metadata      = TRUE,       # incorporar informações da sessão no cabeçalho
  include_validation    = TRUE,       # adicionar stopifnot() + checagem de NAs
  include_documentation = "standard", # "minimal" | "standard" | "comprehensive"
  lang                  = "pt",       # "pt" | "en"
  output_type           = "analysis", # "analysis" | "dashboard" | "report"
  overwrite             = FALSE       # proteção contra sobrescrita acidental
)
```

## Opções de formato em detalhe

<table class="compare-table">
<thead>
<tr>
<th>format</th>
<th>Arquivo gerado</th>
<th>Melhor para</th>
<th>Renderiza?</th>
</tr>
</thead>
<tbody>
<tr>
<td><code>"script"</code></td>
<td><code>.R</code></td>
<td>Automação, agendamentos (cron), pipelines de CI/CD</td>
<td>—</td>
</tr>
<tr>
<td><code>"rmarkdown"</code></td>
<td><code>.Rmd</code></td>
<td>Relatórios, revisão por pares, pesquisa colaborativa</td>
<td class="check">✓ HTML / PDF / Word</td>
</tr>
<tr>
<td><code>"quarto"</code></td>
<td><code>.qmd</code></td>
<td>Publicações modernas, sites, apresentações</td>
<td class="check">✓ HTML / PDF / RevealJS</td>
</tr>
<tr>
<td><code>"function"</code></td>
<td><code>.R</code></td>
<td>Desenvolvimento de pacotes, módulos reutilizáveis</td>
<td>—</td>
</tr>
</tbody>
</table>

## Exemplo 1 — Script R autônomo

O formato mais simples e portátil. Use-o para análises agendadas, jobs em servidor
ou qualquer situação em que você queira um único arquivo que rode de cima a baixo.

```{r export-script}
# Definir o pipeline: mortalidade respiratória pediátrica, Sudeste, 2020–2023
pipeline <- quote(
  sus_data_import(
    uf     = c("SP", "RJ", "MG"),
    year   = 2020:2023,
    system = "SIM-DO",
    lang   = "pt"
  ) |>
  sus_data_clean_encoding(lang = "pt")       |>
  sus_data_standardize(lang = "pt")          |>
  sus_data_filter_cid(
    disease_group = "respiratory",
    lang          = "pt"
  ) |>
  sus_data_create_variables(
    create_age_groups = TRUE,
    age_breaks        = c(0, 1, 5, Inf),
    age_labels        = c("< 1 ano", "1–4 anos", "5+ anos"),
    lang              = "pt"
  ) |>
  sus_data_filter_demographics(
    age_range = c(0, 5),
    lang      = "pt"
  ) |>
  sus_data_aggregate(
    time_unit = "month",
    group_by  = "age_group",
    lang      = "pt"
  )
)

# Exportar como script R autônomo
sus_export_raps(
  pipeline              = pipeline,
  file_path             = "pipeline_respiratorio_pediatrico.R",
  format                = "script",
  include_metadata      = TRUE,
  include_validation    = TRUE,
  include_documentation = "comprehensive",
  lang                  = "pt"
)
```

<div class="r-output">
<span class="ok">🔍 Iniciando exportação | R version 4.4.1 (2024-06-14)</span><br>
<span class="ok">📋 Etapas detectadas no pipeline: 7</span><br>
<span class="ok">⚙️  Gerando conteúdo no formato: 'script'</span><br>
<span class="ok">✅ Pipeline exportado com sucesso para: pipeline_respiratorio_pediatrico.R</span>
</div>

### Como o arquivo exportado se parece

O `pipeline_respiratorio_pediatrico.R` resultante abre com um cabeçalho de
reprodutibilidade, seguido de um bloco de parâmetros editável, o pipeline
envolvido em `tryCatch`, validação dos dados e `sessionInfo()`:

```{r mostra-script-exportado, eval=FALSE, echo=TRUE}
# ============================================================================
# Pipeline Reprodutível — Mortalidade por Doenças Respiratórias
# ============================================================================
# Versão R  : R version 4.4.1 (2024-06-14)
# Data      : 2025-03-15
# Pacote    : climasus4r 0.1.0
# Plataforma: linux
# Pacotes no momento da exportação:
# climasus4r: 0.1.0  |  dplyr: 1.1.4  |  glue: 1.7.0
# ============================================================================

# ── 0. Reprodutibilidade ────────────────────────────────────────────────────
set.seed(42L)  # semente aleatória para etapas com amostragem

# ── 1. Verificação de dependências ───────────────────────────────────────────
required_pkgs <- c("climasus4r", "dplyr", "glue")
missing_pkgs  <- required_pkgs[
  !vapply(required_pkgs, requireNamespace, quietly = TRUE, FUN.VALUE = logical(1L))
]
if (length(missing_pkgs) > 0L) {
  stop(paste("Pacotes ausentes:", paste(missing_pkgs, collapse = ", ")))
}
library(climasus4r); library(dplyr); library(glue)

# ── 2. Parâmetros configuráveis (EDITE AQUI) ─────────────────────────────────
params <- list(
  uf         = c("SP", "RJ", "MG"),
  years      = 2020:2023,
  system     = "SIM-DO",
  time_unit  = "month",
  output_dir = "resultados",
  lang       = "pt",
  seed       = 42L
)

# ── 3. Execução do pipeline ───────────────────────────────────────────────────
# ... (código completo do pipeline)
```

<div class="callout callout-dica">
<div class="callout-title">Dica — o bloco params é o ponto de entrega</div>
Ao compartilhar o arquivo exportado, colaboradores precisam olhar apenas para o
bloco `params <- list(...)`. Todos os parâmetros ajustáveis estão ali — UFs,
anos, sistema de informação, unidade de agregação temporal. Eles nunca precisam
ler o código do pipeline em si para adaptar a análise a um novo contexto.
</div>

## Exemplo 2 — Documento RMarkdown

Use este formato quando a análise precisa ser **comunicada**, não apenas reproduzida.
O `.Rmd` exportado inclui cabeçalho YAML, tabela de parâmetros renderizada com
`knitr::kable()`, o código do pipeline e visualizações opcionais.

```{r export-rmarkdown}
sus_export_raps(
  pipeline              = pipeline,
  file_path             = "relatorio_respiratorio_pediatrico.Rmd",
  format                = "rmarkdown",
  include_metadata      = TRUE,
  include_validation    = TRUE,
  include_documentation = "comprehensive",
  output_type           = "report",
  lang                  = "pt"
)
```

<div class="callout callout-contexto">
<div class="callout-title">Quando usar o formato RMarkdown</div>
O formato `"rmarkdown"` é a escolha natural para pesquisadores que precisam
submeter análises a periódicos com requisitos de código aberto, apresentar
resultados para gestores de saúde pública ou construir boletins epidemiológicos
periódicos. O documento gerado é simultaneamente o código e o relatório — não há
versão "de análise" separada da versão "de apresentação".
</div>

## Exemplo 3 — Documento Quarto

Mesmo objetivo do RMarkdown, mas usando o formato Quarto, que oferece suporte a
anotações de código, referências cruzadas e saída em múltiplos formatos a partir
de uma única fonte. Recomendado para novos projetos.

```{r export-quarto}
sus_export_raps(
  pipeline    = pipeline,
  file_path   = "relatorio_respiratorio_pediatrico.qmd",
  format      = "quarto",
  output_type = "dashboard",
  lang        = "pt"
)
```

## Exemplo 4 — Função reutilizável

O formato mais poderoso para desenvolvedores de pacotes ou equipes de pesquisa
que constroem bibliotecas de análise compartilhadas. O arquivo exportado contém
uma função `run_pipeline()` completamente documentada com Roxygen2, validação de
argumentos com `stopifnot()` e retorno via `invisible()`.

```{r export-funcao}
sus_export_raps(
  pipeline              = pipeline,
  file_path             = "executar_respiratorio_pediatrico.R",
  format                = "function",
  include_validation    = TRUE,
  include_documentation = "comprehensive",
  lang                  = "pt"
)
```

A função exportada pode ser chamada diretamente:

```{r chama-funcao-exportada}
# Carregar a função exportada
source("executar_respiratorio_pediatrico.R")

# Executar com os parâmetros originais
df_sp <- run_pipeline()

# Substituir qualquer parâmetro na chamada
df_rj <- run_pipeline(
  uf        = "RJ",
  years     = 2021:2024,
  time_unit = "week"
)
```

<div class="callout callout-dica">
<div class="callout-title">Dica — pré-visualize antes de gravar</div>
Passe `file_path = NULL` para obter o conteúdo como vetor de caracteres sem
gravar nenhum arquivo. Útil para inspecionar o que será gerado antes de
comprometê-lo:

```r
conteudo <- sus_export_raps(pipeline, format = "script")
cat(conteudo[1:35], sep = "\n")   # primeiras 35 linhas
```
</div>

## A proteção contra sobrescrita

Por padrão, `sus_export_raps()` recusa sobregravar um arquivo existente:

```{r guard-sobrescrita}
# Segunda chamada para o mesmo caminho gera erro por padrão
sus_export_raps(pipeline, "pipeline_respiratorio_pediatrico.R")
#> Error: O arquivo 'pipeline_respiratorio_pediatrico.R' já existe.
#>        Use overwrite = TRUE para sobrescrever.

# Para sobrescrever explicitamente quando for a intenção:
sus_export_raps(
  pipeline,
  "pipeline_respiratorio_pediatrico.R",
  overwrite = TRUE
)
```

Essa proteção evita a sobrescrita acidental de um arquivo que um colaborador
já tenha começado a editar ou que esteja versionado no Git.

---

# `sus_read_rap()` — Relendo um Pipeline Exportado

## O que a função faz

<span class="fn-ref">sus_read_rap()</span> é o espelho de `sus_export_raps()`. Ela lê qualquer arquivo
exportado — `.R`, `.Rmd` ou `.qmd` — e reconstrói um **`rap_object`** vivo na
sua sessão R. Sem re-executar, sem re-baixar dados: tudo é analisado a partir dos
metadados e da estrutura do arquivo.

```{r assinatura-read}
sus_read_rap(
  file_path,          # caminho para o arquivo exportado
  lang     = "pt",    # idioma das mensagens de log
  validate = TRUE     # executar verificações de integridade no objeto analisado
)
```

## A estrutura do `rap_object`

Todo `rap_object` é uma lista S3 com seis campos:

```{r estrutura-rap-object, eval=FALSE}
rap$metadata   # r_version, packages, timestamp, platform, seed
rap$params     # uf, years, system, time_unit, lang, output_dir
rap$steps      # lista de etapas com nomes de funções e argumentos
rap$structure  # derivado: type, input_params, output_params, total_steps
rap$source     # caminho normalizado para o arquivo em disco
rap$format     # "script" | "rmarkdown" | "quarto" | "function"
rap$raw        # vetor character — conteúdo bruto do arquivo
```

## Lendo o arquivo exportado

```{r leitura-basica}
rap <- sus_read_rap(
  file_path = "pipeline_respiratorio_pediatrico.R",
  lang      = "pt",
  validate  = TRUE
)
```

<div class="r-output">
<span class="ok">📖 Lendo RAP: /projetos/epidemio/pipeline_respiratorio_pediatrico.R</span><br>
<span class="note">   Formato detectado: script</span><br>
<span class="ok">✅ Leitura OK | 7 etapas | uf=c("SP", "RJ", "MG") | years=2020:2023</span>
</div>

```{r imprime-rap}
# O método print padrão oferece uma visão compacta
print(rap)
```

<div class="r-output">
&lt;rap_object&gt;<br>
&nbsp;&nbsp;source : /projetos/epidemio/pipeline_respiratorio_pediatrico.R<br>
&nbsp;&nbsp;format : script<br>
&nbsp;&nbsp;type   : Mortalidade por Doenças Respiratórias<br>
&nbsp;&nbsp;steps  : 7<br>
&nbsp;&nbsp;uf     : SP, RJ, MG<br>
&nbsp;&nbsp;years  : 2020:2023
</div>

## Acessando campos diretamente

```{r acessa-campos}
# Quais UFs este pipeline cobre?
rap$params$uf
#> [1] "SP" "RJ" "MG"

# Qual o intervalo de anos?
rap$params$years
#> [1] 2020 2021 2022 2023

# Qual versão do pacote foi usada na exportação?
rap$metadata$package_version
#> [1] "0.1.0"

# Qual versão do R estava ativa?
rap$metadata$r_version
#> [1] "R version 4.4.1 (2024-06-14)"

# Listar todas as etapas do pipeline em ordem
vapply(rap$steps, `[[`, "function_name", FUN.VALUE = character(1L))
#> [1] "sus_data_import"              "sus_data_clean_encoding"
#> [3] "sus_data_standardize"         "sus_data_filter_cid"
#> [5] "sus_data_create_variables"         "sus_data_filter_demographics"
#> [7] "sus_data_aggregate"
```

<div class="callout callout-dica">
<div class="callout-title">Dica — use validate = FALSE para arquivos legados</div>
Se você estiver relendo um arquivo editado manualmente ou mais antigo, que não
possui todos os campos de metadados esperados, `validate = FALSE` torna o
analisador mais permissivo. Você ainda obterá um `rap_object` de volta — apenas
com `NULL` nos campos ausentes em vez de um erro.
</div>

---

# Inspecionando, Executando e Atualizando

`sus_read_rap()` é o ponto de entrada para três operações subsequentes, cada
uma realizada com uma única chamada de função.

## `sus_inspect_rap()` — entenda o que você tem

```{r inspeciona-unico}
sus_inspect_rap(rap, verbose = TRUE)
```

<div class="r-output">
── Resumo do objeto RAP ────────────────────────────────────────<br>
&nbsp;&nbsp;Fonte         &nbsp; /projetos/epidemio/pipeline_respiratorio_pediatrico.R<br>
&nbsp;&nbsp;Formato       &nbsp; script<br>
&nbsp;&nbsp;Tipo          &nbsp; Mortalidade por Doenças Respiratórias<br>
&nbsp;&nbsp;Versão R      &nbsp; R version 4.4.1 (2024-06-14)<br>
&nbsp;&nbsp;Pacote        &nbsp; climasus4r 0.1.0<br>
&nbsp;&nbsp;Criado em     &nbsp; 2025-03-15 09:14:22 -03<br>
&nbsp;&nbsp;Semente       &nbsp; 42<br>
<br>
&nbsp;&nbsp;Parâmetros:<br>
&nbsp;&nbsp;uf            &nbsp; SP, RJ, MG<br>
&nbsp;&nbsp;years         &nbsp; 2020:2023<br>
&nbsp;&nbsp;system        &nbsp; SIM-DO<br>
&nbsp;&nbsp;time_unit     &nbsp; month<br>
<br>
&nbsp;&nbsp;Etapas do pipeline (7):<br>
&nbsp;&nbsp;&nbsp;&nbsp;1. sus_data_import              uf="SP","RJ","MG" year=2020:2023 system="SIM-DO"<br>
&nbsp;&nbsp;&nbsp;&nbsp;2. sus_data_clean_encoding      lang="pt"<br>
&nbsp;&nbsp;&nbsp;&nbsp;3. sus_data_standardize         lang="pt"<br>
&nbsp;&nbsp;&nbsp;&nbsp;4. sus_data_filter_cid          disease_group="respiratory"<br>
&nbsp;&nbsp;&nbsp;&nbsp;5. sus_data_create_variables         create_age_groups=TRUE<br>
&nbsp;&nbsp;&nbsp;&nbsp;6. sus_data_filter_demographics age_range=0:5<br>
&nbsp;&nbsp;&nbsp;&nbsp;7. sus_data_aggregate           time_unit="month"
</div>

### Comparando duas versões de pipeline com o modo diff

Passe dois `rap_object`s para ver exatamente o que mudou entre versões:

```{r inspeciona-diff}
rap_v1 <- sus_read_rap("pipeline_respiratorio_pediatrico_v1.R")
rap_v2 <- sus_read_rap("pipeline_respiratorio_pediatrico_v2.R")

sus_inspect_rap(rap_v1, rap_v2)
```

<div class="r-output">
── Diff: RAP 1 vs RAP 2 ──────────────────────────────────────<br>
<br>
&nbsp;&nbsp;Parâmetros alterados:<br>
&nbsp;&nbsp;uf        &nbsp;&nbsp; SP, RJ, MG &nbsp;&nbsp;→&nbsp;&nbsp; SP, RJ, MG, ES, BA<br>
&nbsp;&nbsp;years     &nbsp;&nbsp; 2020:2023  &nbsp;&nbsp;→&nbsp;&nbsp; 2020:2024<br>
<br>
&nbsp;&nbsp;Etapas adicionadas no RAP 2:<br>
&nbsp;&nbsp;+ sus_data_quality_report<br>
<br>
&nbsp;&nbsp;Divergência de versão de pacotes:<br>
&nbsp;&nbsp;climasus4r  &nbsp;&nbsp; 0.1.0 → 0.2.0<br>
&nbsp;&nbsp;dplyr       &nbsp;&nbsp; 1.1.3 → 1.1.4
</div>

<div class="callout callout-importante">
<div class="callout-title">Por que a divergência de versão importa</div>
Uma atualização de versão menor do `climasus4r` pode trazer mudanças nos valores
padrão de qualquer função `sus_*`. Se dois pesquisadores executam nominalmente
"o mesmo" pipeline em versões diferentes do pacote, seus resultados podem divergir
— sem qualquer aviso aparente. O diff do `sus_inspect_rap()` expõe isso imediatamente,
antes que alguém perca tempo depurando discrepâncias nos resultados finais.

Na epidemiologia, onde diferenças de décimas num risco relativo podem ter implicações
políticas, esse tipo de rastreabilidade não é detalhe técnico — é integridade científica.
</div>

## `sus_run_rap()` — reexecute com substituições opcionais

```{r executa-original}
# Reexecutar com os parâmetros originais
df_original <- sus_run_rap(rap)
```

```{r executa-substitucoes}
# Substituir parâmetros específicos sem tocar no arquivo
df_nordeste <- sus_run_rap(
  rap,
  uf    = c("CE", "PE", "BA", "MA"),
  years = 2022:2024
)
```

```{r executa-dry}
# Auditar a chamada reconstruída antes de executar qualquer coisa
sus_run_rap(rap, uf = "AM", dry_run = TRUE)
```

<div class="r-output">
── [dry_run] Código que seria executado ──────────────────────<br>
sus_data_import(uf = "AM", year = 2020:2023, system = "SIM-DO", lang = "pt", parallel = TRUE)<br>
|&gt; sus_data_clean_encoding(lang = "pt")<br>
|&gt; sus_data_standardize(lang = "pt")<br>
|&gt; sus_data_filter_cid(disease_group = "respiratory", lang = "pt")<br>
|&gt; sus_data_create_variables(create_age_groups = TRUE)<br>
|&gt; sus_data_filter_demographics(age_range = 0:5, lang = "pt")<br>
|&gt; sus_data_aggregate(time_unit = "month", lang = "pt")
</div>

<div class="callout callout-dica">
<div class="callout-title">Dica — sempre faça dry_run antes de um download longo</div>
Requisições ao DATASUS para múltiplos estados e anos podem levar vários minutos
— especialmente para séries históricas do SIM-DO ou do SINAN. O `dry_run = TRUE`
não custa nada e permite verificar se a chamada reconstruída está exatamente certa
antes de comprometer tempo de processamento e banda de rede.
</div>

## `sus_update_rap()` — atualize o arquivo em disco

Quando quiser alterar parâmetros e persistir essa mudança de volta no arquivo:

```{r atualiza-rap}
# Adicionar mais estados e estender o intervalo de anos
rap_atualizado <- sus_update_rap(
  rap,
  uf    = 'c("SP", "RJ", "MG", "ES", "BA")',   # sintaxe R verbatim
  years = "2020:2024",
  backup = TRUE   # cria pipeline_respiratorio_pediatrico.R.bak automaticamente
)
```

<div class="r-output">
<span class="ok">💾 Backup criado: pipeline_respiratorio_pediatrico.R.bak</span><br>
<span class="ok">  ✎ uf = c("SP", "RJ", "MG", "ES", "BA")</span><br>
<span class="ok">  ✎ years = 2020:2024</span><br>
<span class="ok">✅ Arquivo atualizado: pipeline_respiratorio_pediatrico.R</span><br>
<span class="ok">✅ Leitura OK | 7 etapas | uf=c("SP","RJ","MG","ES","BA") | years=2020:2024</span>
</div>

<div class="callout callout-atencao">
<div class="callout-title">Passe os valores como strings</div>
`sus_update_rap()` grava os valores **verbatim** no arquivo-fonte R. Passe a
string que deve aparecer no arquivo — não o objeto R avaliado:

```r
# Correto — grava exatamente:  uf = c("SP", "RJ"),
sus_update_rap(rap, uf = 'c("SP", "RJ")')

# Errado — grava o vetor R avaliado, que não é sintaxe R válida no arquivo
sus_update_rap(rap, uf = c("SP", "RJ"))
```
</div>

---

# O Ciclo de Vida Completo — Exemplo Prático Passo a Passo

Esta seção reúne tudo em um fluxo de trabalho único e completo. Use-o como
modelo para qualquer novo projeto de pesquisa em saúde ambiental.

**Contexto do estudo:** investigação da sazonalidade da dengue no estado do
Amazonas entre 2015 e 2020 — um tema de alta relevância epidemiológica, dado o
papel das variações climáticas sazonais na dinâmica do vetor *Aedes aegypti* na
região amazônica.

## Passo 1 — Escrever o pipeline

```{r pipeline-completo}
library(climasus4r)
library(dplyr)

# ── Pipeline: sazonalidade da dengue, Amazonas, 2015–2020 ──────────────────
pipeline_dengue <- quote(
  sus_data_import(
    uf     = "AM",
    year   = 2015:2020,
    system = "SINAN-DENGUE",
    lang   = "pt"
  ) |>
  sus_data_clean_encoding(lang = "pt")  |>
  sus_data_standardize(lang = "pt")     |>
  sus_data_create_variables(
    create_calendar_vars = TRUE,   # cria a variável "estacao" para agregação sazonal
    lang                 = "pt"
  ) |>
  sus_data_aggregate(
    time_unit = "season",          # agrega por estação do ano
    lang      = "pt"
  )
)
```

## Passo 2 — Exportar como script reprodutível

```{r exporta-completo}
sus_export_raps(
  pipeline              = pipeline_dengue,
  file_path             = "pipeline_dengue_amazonas.R",
  format                = "script",
  include_metadata      = TRUE,
  include_validation    = TRUE,
  include_documentation = "comprehensive",
  lang                  = "pt"
)
```

## Passo 3 — Versionar no Git

```{bash git-commit, eval=FALSE}
git add pipeline_dengue_amazonas.R
git commit -m "feat: pipeline sazonalidade dengue, AM 2015-2020"
git push
```

A partir deste momento, qualquer colaborador com acesso ao repositório pode
reproduzir sua análise exata — independentemente do sistema operacional, da
instituição ou do fuso horário.

## Passo 4 — Colaborador lê e inspeciona o pipeline

```{r colaborador-le}
# Na máquina do colaborador, após clonar o repositório:
rap <- sus_read_rap("pipeline_dengue_amazonas.R", lang = "pt")

# Obter uma visão completa do que este pipeline faz
sus_inspect_rap(rap, verbose = TRUE)
```

## Passo 5 — Executar com escopo ampliado

```{r colaborador-executa}
# Reexecutar para anos adicionais sem editar o arquivo
df_ampliado <- sus_run_rap(
  rap,
  years   = 2015:2023,   # original era 2015:2020
  dry_run = FALSE
)
```

## Passo 6 — Persistir a mudança e gerar relatório RMarkdown

```{r colaborador-atualiza-exporta}
# Atualizar o arquivo para refletir o novo escopo temporal
rap_v2 <- sus_update_rap(rap, years = "2015:2023")

# Produzir um relatório completo para publicação
sus_export_raps(
  pipeline    = rap_v2,
  file_path   = "relatorio_dengue_amazonas_2015_2023.Rmd",
  format      = "rmarkdown",
  output_type = "report",
  lang        = "pt"
)
```

## Passo 7 — Auditar a diferença entre versões

```{r audita-diff}
rap_v1 <- sus_read_rap("pipeline_dengue_amazonas.R")
rap_v2 <- sus_read_rap("pipeline_dengue_amazonas_v2.R")

sus_inspect_rap(rap_v1, rap_v2)
# → exibe: years alterado de 2015:2020 para 2015:2023; todo o resto idêntico
```

<div class="callout callout-objetivo">
<div class="callout-title">O que esse fluxo de trabalho garante</div>
Cada decisão analítica está codificada em um arquivo. O arquivo carrega seus
próprios metadados de proveniência. Qualquer colaborador — agora ou daqui a cinco
anos — pode lê-lo, compreendê-lo e reexecutá-lo. Isso é o que pesquisa reprodutível
significa na prática — não como aspiração metodológica, mas como rotina operacional.
</div>

---

# Padrões Avançados

## Padrão 1 — Exportação em lote para múltiplos grupos de doenças

Um padrão comum em vigilância epidemiológica: exportar o mesmo pipeline estrutural
para diferentes agravos, com nomenclatura padronizada dos arquivos.

```{r lote-export}
grupos_doenca <- c("cardiovascular", "respiratory", "heat_related")

for (grp in grupos_doenca) {
  pipeline_expr <- bquote(
    sus_data_import(
      uf     = "SP",
      year   = 2020:2023,
      system = "SIM-DO",
      lang   = "pt"
    ) |>
    sus_data_clean_encoding(lang = "pt") |>
    sus_data_standardize(lang = "pt")   |>
    sus_data_filter_cid(
      disease_group = .(grp),
      lang          = "pt"
    ) |>
    sus_data_aggregate(time_unit = "month", lang = "pt")
  )

  sus_export_raps(
    pipeline  = pipeline_expr,
    file_path = glue("pipeline_{grp}_sp_2020_2023.R"),
    format    = "script",
    lang      = "pt"
  )
}
```

## Padrão 2 — Ler múltiplos RAPs e construir uma tabela comparativa

Útil para auditar um diretório de pipelines de uma equipe de pesquisa — por
exemplo, antes de consolidar resultados de diferentes analistas.

```{r multi-leitura}
# Ler todos os arquivos de pipeline em um diretório
arquivos_rap <- list.files("pipelines/", pattern = "\\.R$", full.names = TRUE)
lista_rap    <- lapply(arquivos_rap, sus_read_rap, validate = FALSE)

# Resumir todos de uma vez
resumos <- lapply(lista_rap, function(r) {
  list(
    arquivo      = basename(r$source),
    tipo         = r$structure$type,
    uf           = paste(r$params$uf, collapse = ", "),
    anos         = paste(range(r$params$years), collapse = "–"),
    n_etapas     = length(r$steps),
    versao_pacote = r$metadata$package_version
  )
})

# Renderizar como tabela de resumo
do.call(rbind, lapply(resumos, as.data.frame))
```

## Padrão 3 — Encadear o ciclo completo em uma expressão

```{r encadeado}
# Ler → atualizar → executar — sem objetos intermediários
resultado <- sus_read_rap("pipeline_dengue_amazonas.R") |>
  sus_update_rap(years = "2015:2023") |>
  sus_run_rap()
```

## Padrão 4 — Verificar divergência de versão antes de uma execução longa

```{r guard-versao}
rap <- sus_read_rap("pipeline_cardiovascular_sp.R")

versao_atual    <- as.character(packageVersion("climasus4r"))
versao_exportada <- rap$metadata$package_version

if (!identical(versao_atual, versao_exportada)) {
  warning(glue(
    "Divergência de versão detectada: pipeline exportado com climasus4r ",
    "{versao_exportada}, sessão atual tem {versao_atual}. ",
    "Os resultados podem diferir. Considere re-exportar ou fixar versões com renv."
  ))
}
```

## Padrão 5 — Integração com estudos de clima e saúde em múltiplos estados

Um padrão realista para estudos de exposição a ondas de calor em capitais
brasileiras, integrando dados do SIM-DO com dados climatológicos do INMET:

```{r calor-multistado}
# ── Pipeline: mortalidade por calor, capitais do Nordeste, 2010–2023 ─────────
pipeline_calor <- quote(
  sus_data_import(
    uf     = c("CE", "PE", "BA", "MA", "PI", "RN", "PB", "SE", "AL"),
    year   = 2010:2023,
    system = "SIM-DO",
    lang   = "pt"
  ) |>
  sus_data_clean_encoding(lang = "pt")              |>
  sus_data_standardize(lang = "pt")                 |>
  sus_data_filter_cid(disease_group = "heat_related", lang = "pt") |>
  sus_data_create_variables(
    create_age_groups    = TRUE,
    create_calendar_vars = TRUE,   # necessário para agregar por pentads
    lang                 = "pt"
  ) |>
  sus_data_aggregate(
    time_unit = "5 days",   # agregação em pentads — padrão em estudos de ondas de calor
    lang      = "pt"
  )
)

sus_export_raps(
  pipeline              = pipeline_calor,
  file_path             = "pipeline_calor_nordeste_2010_2023.R",
  format                = "script",
  include_metadata      = TRUE,
  include_validation    = TRUE,
  include_documentation = "comprehensive",
  lang                  = "pt"
)
```

<div class="callout callout-contexto">
<div class="callout-title">Por que pentads em estudos de ondas de calor</div>
Ondas de calor são eventos de múltiplos dias — geralmente definidos como períodos
de 3 a 5 dias consecutivos com temperaturas máximas acima de um limiar específico.
A agregação em pentads (intervalos de 5 dias) captura o efeito cumulativo da
exposição ao calor sobre a mortalidade de forma mais fiel do que agregações mensais
ou semanais, e está alinhada com a metodologia de estudos publicados em periódicos
como *Environmental Health* e *International Journal of Epidemiology*. O parâmetro
`time_unit = "5 days"` do `sus_data_aggregate()` implementa exatamente isso.
</div>

---

# Referência Rápida de Funções

<table class="compare-table">
<thead>
<tr>
<th>Função</th>
<th>Entrada</th>
<th>Saída</th>
<th>Uso principal</th>
</tr>
</thead>
<tbody>
<tr>
<td><code>sus_export_raps()</code></td>
<td>expressão de pipeline</td>
<td>arquivo em disco</td>
<td>Autor — congela um pipeline para compartilhamento</td>
</tr>
<tr>
<td><code>sus_read_rap()</code></td>
<td>caminho do arquivo</td>
<td><code>rap_object</code></td>
<td>Consumidor — carrega um pipeline no R</td>
</tr>
<tr>
<td><code>sus_inspect_rap()</code></td>
<td>1 ou 2 <code>rap_object</code>s</td>
<td>resumo impresso / diff</td>
<td>Auditoria — compreender ou comparar pipelines</td>
</tr>
<tr>
<td><code>sus_run_rap()</code></td>
<td><code>rap_object</code> + substituições</td>
<td><code>data.frame</code></td>
<td>Execução — reexecutar com parâmetros opcionais</td>
</tr>
<tr>
<td><code>sus_update_rap()</code></td>
<td><code>rap_object</code> + patches</td>
<td><code>rap_object</code> atualizado</td>
<td>Evolução — atualizar parâmetros sem re-exportar</td>
</tr>
</tbody>
</table>

---

# Solução de Problemas

<table class="compare-table">
<thead>
<tr><th>Sintoma</th><th>Causa provável</th><th>Solução</th></tr>
</thead>
<tbody>
<tr>
<td><code>rap$params$uf</code> é <code>NULL</code></td>
<td>Arquivo editado manualmente e a sintaxe do bloco params foi alterada</td>
<td>Verifique que o bloco <code>params &lt;- list(...)</code> segue o formato esperado: chave indentada seguida de espaço, sinal de igual, espaço e valor, terminando com vírgula</td>
</tr>
<tr>
<td><code>sus_run_rap()</code> produz resultados diferentes da execução original</td>
<td>Divergência de versão de pacote; semente não definida antes de etapas com amostragem</td>
<td>Verifique <code>sus_inspect_rap()</code> quanto a divergências de versão; certifique-se de que <code>set.seed()</code> aparece antes de qualquer etapa com aleatoriedade</td>
</tr>
<tr>
<td>Aviso de chave não encontrada em <code>sus_update_rap()</code></td>
<td>Erro de digitação no nome da chave, ou o bloco params foi renomeado no arquivo</td>
<td>Confira <code>names(rap$params)</code> para os nomes exatos das chaves disponíveis</td>
</tr>
<tr>
<td>Erro de arquivo já existente em <code>sus_export_raps()</code></td>
<td>O arquivo de saída já está presente no disco</td>
<td>Passe <code>overwrite = TRUE</code>, ou escolha um novo caminho</td>
</tr>
<tr>
<td>Contagem de etapas menor que o esperado após <code>sus_read_rap()</code></td>
<td>Algumas chamadas <code>sus_*</code> não reconhecidas pelo analisador</td>
<td>Certifique-se de que os nomes das funções correspondem ao vocabulário <code>sus_*</code> conhecido; funções wrapper personalizadas não são detectadas automaticamente</td>
</tr>
<tr>
<td>Encoding incorreto nas mensagens do console após leitura</td>
<td>Locale do sistema não compatível com UTF-8</td>
<td>Execute <code>Sys.setlocale("LC_ALL", "pt_BR.UTF-8")</code> antes de chamar <code>sus_read_rap()</code></td>
</tr>
</tbody>
</table>

---

# Considerações Finais

`sus_export_raps()` e `sus_read_rap()` não são apenas funções de conveniência —
elas expressam uma filosofia: **cada decisão analítica deve ser inspecionável,
compartilhável e reprodutível por padrão**. Em um campo onde qualidade dos dados,
transparência metodológica e auditabilidade importam tanto quanto os resultados
em si, isso não é luxo.

O ciclo de vida RAP descrito neste tutorial mapeia diretamente sobre os requisitos
da ciência aberta moderna: princípios FAIR de dados, pré-registro de análises,
verificações de reprodutibilidade na revisão por pares e arquivamento de longo
prazo do código analítico junto com os resultados. Periódicos como *PLOS Medicine*,
*BMJ Open* e *Cadernos de Saúde Pública* pedem crescentemente que autores depositem
código executável — não apenas scripts comentados, mas pipelines que realmente
rodem.

Ao adotar esse fluxo de trabalho, você não está apenas facilitando a reprodução
do seu próprio trabalho. Você está construindo infraestrutura para que colaboradores,
revisores, replicadores e a versão futura de você mesmo possam edificar sobre o
que você construiu — sem começar do zero.

No contexto brasileiro, onde dados do DATASUS são patrimônio público e a pesquisa
em saúde ambiental é cada vez mais urgente diante das mudanças climáticas em curso,
essa infraestrutura de reprodutibilidade não é detalhe técnico. É parte essencial
do compromisso com a ciência que serve à saúde da população.

<div class="callout callout-objetivo">
<div class="callout-title">Três ações para fazer agora</div>

1. Pegue um pipeline que você já escreveu recentemente e exporte-o com
   `sus_export_raps(..., format = "script")`. Abra o arquivo e leia o bloco `params`.

2. Envie o arquivo para um colaborador. Peça que ele execute
   `sus_read_rap()` seguido de `sus_inspect_rap()` e te diga o que vê.

3. Experimente `sus_run_rap(..., dry_run = TRUE)` no `rap_object` antes de
   executar qualquer coisa. Habitue-se a auditar a chamada reconstruída.

Esses três passos constituem o fluxo de trabalho completo. Todo o resto é variação
sobre esse tema.
</div>

---

<div style="text-align:center; color:#888; font-size:0.85em; margin-top:3em; font-family:'Inter',sans-serif; line-height:2;">
Desenvolvido com <code>climasus4r</code> &nbsp;·&nbsp;
<a href="https://github.com/ByMaxAnjos/climasus4r">github.com/ByMaxAnjos/climasus4r</a><br>
Relate problemas ou sugestões via <a href="https://github.com/ByMaxAnjos/climasus4r/issues">GitHub Issues</a>
</div>

```{r informacoes-sessao, echo=FALSE, eval=TRUE}
utils::sessionInfo()
```
