---
title: "Tutorial climasus4r — Macro-Bloco 2: Integração & Construção do Dataset"
subtitle: "Unindo Dados de Saúde, Clima, Socioeconômicos e Territoriais"
author:
  - name: "Equipe de Desenvolvimento climasus4r"
    affiliation: "Pacote climasus4r · https://github.com/ByMaxAnjos/climasus4r"
date: "`r format(Sys.Date(), 	"%B %d, %Y")`"
output:
  bookdown::html_document2:
    toc: true
    toc_depth: 4
    toc_float:
      collapsed: false
      smooth_scroll: true
    number_sections: true
    theme: flatly
    highlight: kate
    code_folding: show
    fig_caption: true
    df_print: paged
    css: |
      body { font-family: 'Source Serif Pro', Georgia, serif; font-size: 16px; line-height: 1.75; }
      h1, h2, h3, h4 { font-family: 'Inter', 'Helvetica Neue', sans-serif; }
      .callout-box { border-left: 4px solid #1B6CA8; background: #f0f8ff; padding: 12px 18px; margin: 16px 0; border-radius: 4px; }
      .callout-tip { border-left: 4px solid #3BB273; background: #f0faf4; padding: 12px 18px; margin: 16px 0; border-radius: 4px; }
      .callout-warning { border-left: 4px solid #F4A261; background: #fff8f0; padding: 12px 18px; margin: 16px 0; border-radius: 4px; }
      pre { font-size: 13px; }
---

```{r setup, include=FALSE}
knitr::opts_chunk$set(
  echo       = TRUE,
  warning    = FALSE,
  message    = FALSE,
  fig.align  = "center",
  out.width  = "100%",
  cache      = FALSE,
  comment    = "#>"
)

# Carregar pacotes necessários
# library(climasus4r) # Descomente se o pacote estiver instalado
library(dplyr)
library(ggplot2)
library(sf)
```

<div class="callout-box">
**Sobre este Tutorial** — Este documento é um guia prático para o **Macro-Bloco 2: Integração & Construção do Dataset** do pacote `climasus4r`. O objetivo é demonstrar como enriquecer uma série temporal de saúde (criada no Macro-Bloco 1) com dados espaciais, socioeconômicos e climáticos, culminando em um dataset integrado e pronto para modelagem. Este tutorial assume que você já completou o tutorial do Macro-Bloco 1.
</div>

# Introdução: Construindo um Dataset Multidimensional

No Macro-Bloco 1, transformamos dados brutos do DATASUS em uma série temporal limpa de eventos de saúde. Agora, no Macro-Bloco 2, vamos dar o próximo passo crucial: **contextualizar esses eventos**. Um caso de doença não ocorre no vácuo; ele está inserido em um município com características sociais específicas, sob a influência de um clima em constante mudança.

Este tutorial irá guiá-lo através de dois fluxos de integração paralelos:

1.  **Integração Territorial e Socioeconômica:** Adicionar geometrias espaciais e dados do Censo.
2.  **Integração Climática:** Adicionar dados de estações meteorológicas e de satélite.

Ao final, uniremos tudo para criar o **Dataset Integrado Final**, a base para as análises e modelagens do Macro-Bloco 3.

<div class="callout-warning">
**Pré-requisito:** Este tutorial assume que você já possui o `data.frame` agregado `final_timeseries` do tutorial do Macro-Bloco 1. Se não, você pode criá-lo rapidamente com o código abaixo.
</div>

```{r prerequisite-data, eval=FALSE}
# Recriando o dataset do Macro-Bloco 1 (se necessário)
# Este código é apenas para garantir que temos os dados iniciais.
health_data <- sus_data_import(system = "SIM-DO", uf = "RO", year = 2018:2020, parallel = TRUE) |>
  sus_data_clean_encoding() |>
  sus_data_standardize() |>
  sus_data_create_variables(age_breaks = c(0, 60, 70, 80, Inf), age_labels = c("0-59", "60-69", "70-79", "80+")) |>
  sus_data_filter_cid(disease_group = "respiratory") |>
  sus_data_filter_demographics(age_range = c(60, Inf)) |>
  sus_data_aggregate(time_unit = "month", group_by = "residence_municipality_code") # Agregado por município!
```

---

# Fluxo 1: Integração Territorial e Socioeconômica

## Passo 1.1: Adicionando Geometrias (`sus_spatial_join`)

Nosso `health_data` possui o código do município, mas não sua forma geométrica. A função `sus_spatial_join()` utiliza o pacote `geobr` para baixar os polígonos dos municípios e uni-los aos nossos dados de saúde, transformando nosso `data.frame` em um objeto `sf` (simple features).

```{r join-spatial, eval=FALSE}
# --- PASSO 1.1: JOIN ESPACIAL ---
sf_health <- sus_spatial_join(
  df = health_data,
  level = "munic" # Nível de agregação: município
)

# Note a nova classe e a coluna 'geometry'
class(sf_health)
glimpse(sf_health)
```

## Passo 1.2: Adicionando Dados do Censo (`sus_census_join`)

Com os dados espacializados, podemos agora enriquecê-los com informações socioeconômicas do Censo Demográfico do IBGE. A função `sus_census_join()` utiliza o pacote `censobr` para baixar variáveis específicas do censo e agregá-las por município.

Vamos adicionar a população total e a densidade demográfica de cada município de Rondônia, com base no Censo de 2010.

```{r add-census, eval=FALSE}
# --- PASSO 1.2: ADICIONAR DADOS DO CENSO ---
sf_socio <- sus_census_join(
  df = sf_health,
  dataset = "population",   # Usar microdados de população
  year = 2010,
  census_vars = "V0001",      # V0001 = População residente
  aggregation_fun = "sum"   # Somar a população por município
)

# Criar a variável de densidade demográfica
sf_socio <- sf_socio |>
  mutate(
    area_km2 = as.numeric(st_area(geometry)) / 1e6, # Calcular área em km²
    pop_density = V0001 / area_km2
  )

# Visualizar as novas colunas
glimpse(sf_socio)
```

<div class="callout-tip">
**Funções Futuras:** O `climasus4r` irá expandir com `sus_socio_indicators()` para calcular indicadores complexos (ex: Índice de Gini, IDH) e `sus_climate_map_biomas()` para integrar dados de uso e cobertura do solo.
</div>

---

# Fluxo 2: Integração Climática

## Passo 2.1: Baixando Dados Meteorológicos (`sus_climate_inmet`)

Agora, vamos para o fluxo climático. A função `sus_climate_inmet()` baixa dados horários de todas as estações meteorológicas do INMET para os estados e anos de interesse.

```{r download-climate, eval=FALSE}
# --- PASSO 2.1: DOWNLOAD DE DADOS CLIMÁTICOS ---
climate_raw <- sus_climate_inmet(
  years = 2018:2020,
  uf = "RO",
  parallel = TRUE
)

glimpse(climate_raw)
```

## Passo 2.2: Preenchendo Falhas (`sus_climate_fill_inmet`)

Dados de estações meteorológicas frequentemente possuem falhas. A função `sus_climate_fill_inmet()` utiliza um modelo de Machine Learning (XGBoost) para preencher essas lacunas de forma inteligente, usando as outras variáveis como preditores.

Vamos preencher as falhas na variável de temperatura média (`tair_dry_bulb_c`).

```{r fill-gaps, eval=FALSE}
# --- PASSO 2.2: PREENCHIMENTO DE FALHAS ---
climate_filled <- sus_climate_fill_inmet(
  df = climate_raw,
  target_var = "tair_dry_bulb_c"
)
```

## Passo 2.3: Agregando Dados Climáticos

Os dados climáticos são horários, mas nossos dados de saúde são mensais. Precisamos agregar os dados climáticos para a mesma escala de tempo. Embora a função `sus_climate_aggregate()` ainda esteja em desenvolvimento, podemos fazer isso facilmente com `dplyr`.

```{r aggregate-climate, eval=FALSE}
# --- PASSO 2.3: AGREGAÇÃO CLIMÁTICA ---
climate_agg <- climate_filled |>
  mutate(agg_date = floor_date(date, "month")) |>
  group_by(station_code, agg_date) |>
  summarise(
    temp_mean_c = mean(tair_dry_bulb_c, na.rm = TRUE),
    temp_max_c = max(tair_max_c, na.rm = TRUE),
    precip_mm_total = sum(rainfall_mm, na.rm = TRUE)
  ) |>
  ungroup()
```

<div class="callout-tip">
**Funções Futuras:** O `climasus4r` irá incluir `sus_climate_normals()` e `sus_climate_anomaly()` para calcular normais climatológicas e anomalias, e `sus_climate_indicators()` para criar indicadores como ondas de calor e dias de chuva intensa.
</div>

---

# Unindo Tudo: O Dataset Integrado Final

Agora temos dois datasets:

1.  `sf_socio`: Dados de saúde + espacial + socioeconômico (mensal, por município).
2.  `climate_agg`: Dados climáticos (mensal, por estação).

O passo final é **unir os dados climáticos aos dados de saúde**. A abordagem mais comum é atribuir a cada município os dados da estação meteorológica mais próxima. O `climasus4r` fará isso de forma otimizada no futuro, mas por enquanto, podemos fazer uma demonstração simplificada.

```{r final-join, eval=FALSE}
# --- PASSO FINAL: JOIN ESPACIAL CLIMA-SAÚDE ---

# 1. Transformar dados climáticos em objeto sf
climate_sf <- climate_agg |>
  distinct(station_code, .keep_all = TRUE) |>
  st_as_sf(coords = c("longitude", "latitude"), crs = 4326)

# 2. Encontrar a estação mais próxima para cada município
nearest_station <- st_join(sf_socio, climate_sf, join = st_nearest_feature)

# 3. Unir os dados climáticos aos de saúde
dataset_final <- nearest_station |>
  left_join(
    climate_agg,
    by = c("station_code" = "station_code", "agg_date" = "agg_date")
  )

glimpse(dataset_final)
```

## Conclusão

Neste tutorial, demonstramos o fluxo completo do **Macro-Bloco 2**. Partimos de uma série temporal de saúde e a enriquecemos com múltiplas camadas de informação:

*   **Geometrias municipais** para análise espacial.
*   **Dados de população** do Censo para cálculo de taxas.
*   **Séries temporais climáticas** de temperatura e precipitação.

O `dataset_final` é um objeto rico e multidimensional, pronto para as análises e modelagens avançadas do **Macro-Bloco 3**, onde poderemos finalmente investigar as relações entre clima, saúde e sociedade.
