---
title: "Pipeline climasus4r: Ondas de Calor e Saúde no Brasil"
subtitle: "Reprodução do pipeline do estudo MCTI 2026 e avanços do pacote"
author: "climasus4r"
date: "`r Sys.Date()`"
output:
  rmarkdown::html_vignette:
    toc: true
    toc_depth: 3
    number_sections: true
vignette: >
  %\VignetteIndexEntry{Pipeline climasus4r: Ondas de Calor e Saúde no Brasil}
  %\VignetteEngine{knitr::rmarkdown}
  %\VignetteEncoding{UTF-8}
---

```{r setup, include=FALSE}
knitr::opts_chunk$set(
  collapse  = TRUE,
  comment   = "#>",
  eval      = FALSE,
  fig.width = 7,
  fig.height = 4.5
)
```

# Contexto

Este tutorial mostra como reproduzir o pipeline metodológico de um grande estudo
governamental brasileiro sobre ondas de calor e saúde (MCTI, 2026). O estudo
analisou **5.566 municípios**, **19,8 milhões de óbitos** (SIM, 2000--2019) e
hospitalizações (SIH/SUS, 2010--2019) usando modelos DLNM em design
*case-crossover* estratificado.

O climasus4r já cobre todos os passos centrais do estudo. Este documento:

1. Apresenta o **pipeline reprodutível** passo a passo com as funções reais do pacote.
2. Documenta os **avanços** do climasus4r em relação ao estudo.
3. Identifica as **lacunas** remanescentes.

```{r load}
library(climasus4r)
library(dplyr)
```

---

# Parte 1 — Pipeline reprodutível

## Etapa 1: Importação dos dados de saúde

```{r import}
# Mortalidade geral (SIM, 2000-2019)
sim_raw <- sus_data_import(
  system = "SIM",
  years  = 2000:2019,
  states = "all",
  lang   = "pt"
)

# Hospitalizações (SIH/SUS, 2010-2019)
sih_raw <- sus_data_import(
  system = "SIH",
  years  = 2010:2019,
  states = "all",
  lang   = "pt"
)
```

## Etapa 2: Limpeza e padronização

```{r clean}
sim_clean <- sim_raw |>
  sus_data_clean_encoding() |>
  sus_data_standardize()

sih_clean <- sih_raw |>
  sus_data_clean_encoding() |>
  sus_data_standardize()
```

## Etapa 3: Filtro por causa (CID-10)

```{r filter_cid}
# Mortalidade geral (A00-R99, excluindo causas externas S00-Y99)
sim_geral <- sus_data_filter_cid(sim_clean,
  include = "A00-R99",
  exclude = "S00-Y99"
)

# Doenças cardiovasculares
sim_dcv <- sus_data_filter_cid(sim_clean, include = "I00-I99")

# Doenças respiratórias
sim_dr  <- sus_data_filter_cid(sim_clean, include = "J00-J99")

# Hospitalizações cardiovasculares
sih_dcv <- sus_data_filter_cid(sih_clean, include = "I00-I99")
```

## Etapa 4: Filtro demográfico

```{r filter_demo}
sim_idosos  <- sus_data_filter_demographics(sim_geral, age_min = 65)
sim_adultos <- sus_data_filter_demographics(sim_geral, age_max = 64)
```

## Etapa 5: Controle de qualidade das séries temporais

O estudo original excluiu municípios com quebras estruturais (ex.: São Gonçalo
RJ) ou séries intermitentes (ex.: Manicoré AM). O climasus4r oferece
`sus_data_ts_quality()` para essa triagem:

```{r ts_quality}
# Agregação diária por município (necessária antes do QC)
sim_daily_pre <- sus_data_aggregate(
  sim_geral,
  time_unit = "day",
  fun       = "count",
  group_by  = "municipio_residencia",
  lang      = "pt"
)

# Controle de qualidade: completude, quebras, lacunas
qc <- sus_data_ts_quality(
  df               = sim_daily_pre,
  date_col         = "date",
  count_col        = "n",
  group_col        = "municipio_residencia",
  min_completeness = 0.8,
  max_gap_days     = 30L,
  lang             = "pt"
)

# Manter apenas municípios recomendados para inclusão
bons_municipios <- qc$group[qc$recommend == "include"]
sim_filtrado    <- filter(sim_daily_pre,
                          municipio_residencia %in% bons_municipios)
```

## Etapa 6: Agregação diária definitiva

```{r aggregate}
sim_daily <- sus_data_aggregate(
  sim_geral,
  time_unit = "day",
  fun       = "count",
  group_by  = "municipio_residencia",
  lang      = "pt"
)

sih_daily <- sus_data_aggregate(
  sih_clean,
  time_unit = "day",
  fun       = "count",
  group_by  = "municipio_internacao",
  lang      = "pt"
)
```

## Etapa 7: Dados climáticos ERA5-Land

```{r era5}
# Temperatura máxima diária a 2m (ERA5-Land, 1981-2019)
era5_temp <- sus_grid_era5(
  variable    = "temperature_2m",
  years       = 1981:2019,
  aggregation = "daily_max",
  lang        = "pt"
)
```

## Etapa 8: Detecção de ondas de calor

O estudo usa P95 de temperatura máxima por ≥ 2 dias consecutivos — o que
corresponde ao método `"WHO"` com `percentile = 95` no climasus4r:

```{r heatwaves}
# Método WHO/WMO (P95 Tmax × 2 dias) — reproduz o estudo
heatwaves_who <- sus_climate_compute_heatwaves(
  df             = era5_temp,
  method         = "WHO",
  baseline_start = 1981,
  baseline_end   = 2010,
  percentile     = 95,
  min_duration   = 2L,
  lang           = "pt"
)

# Análise de sensibilidade: múltiplos métodos (avanço do pacote)
heatwaves_multi <- sus_climate_compute_heatwaves(
  df             = era5_temp,
  method         = c("WHO", "WMO", "INMET", "EHF"),
  baseline_start = 1981,
  baseline_end   = 2010,
  percentile     = 95,
  lang           = "pt"
)
```

## Etapa 9: Classificação climática de Köppen

Para estratificar os resultados por zona climática (como no estudo original),
use `sus_grid_koppen()`:

```{r koppen}
koppen_br <- sus_grid_koppen(lang = "pt")

# Juntar zona de Köppen com os dados de saúde
sim_daily_kp <- left_join(
  sim_daily,
  select(koppen_br, municipio_ibge, zona_koppen),
  by = c("municipio_residencia" = "municipio_ibge")
)
```

## Etapa 10: Integração clima-saúde com matriz de lag

```{r climate_agg}
# Integra temperatura (heatwaves$daily) com dados de saúde diários
# lag 0-7 para modelo DLNM (reproduz o estudo)
clima_lags <- sus_climate_aggregate(
  health_data       = sim_daily,
  climate_data      = heatwaves_who$daily,
  climate_var       = "hw_who",       # indicador binário onda de calor
  temporal_strategy = "distributed_lag",
  lag_days          = 7L,
  lang              = "pt"
)
```

## Etapa 11: Modelo DLNM (abordagem da curva exposição-resposta)

O DLNM captura a resposta distribuída ao longo dos lags e a forma não-linear
da relação:

```{r dlnm}
dlnm_fit <- sus_mod_dlnm(
  df           = clima_lags,
  outcome_col  = "n_obitos",
  climate_col  = "hw_who",
  lag_max      = 7L,
  argvar       = list(fun = "lin"),        # exposição binária → linear
  arglag       = list(fun = "ns", df = 3),
  family       = "quasipoisson",
  dof_per_year = 4L,
  lang         = "pt"
)

print(dlnm_fit)
dlnm_fit$exposure_response   # RR cumulativo
dlnm_fit$lag_response        # RR por lag
```

## Etapa 12: Case-crossover (design estratificado)

Para reproduzir o design *case-crossover* do estudo com estratificação por
mês × ano × dia da semana, crie a coluna de estrato combinado antes de passar
para `sus_mod_casecrossover()`:

```{r casecrossover}
# Preparar colunas de estratificação composta (ano-mês + dia da semana)
# A nova versão do sus_mod_casecrossover() aceita vetor de colunas
sim_cc_data <- clima_lags |>
  mutate(
    ano_mes = format(date, "%Y-%m"),
    dow     = weekdays(date)
  )

cc_fit <- sus_mod_casecrossover(
  data         = sim_cc_data,
  outcome_col  = "n_obitos",
  exposure_col = "hw_who_lag0",      # exposição no mesmo dia
  stratum      = c("ano_mes", "dow"), # estrato composto
  lag          = 0L:6L,              # média dos lags 0-6
  method       = "conditional_poisson",
  family       = "quasipoisson",
  lang         = "pt"
)

print(cc_fit)
tidy(cc_fit)
```

## Etapa 13: Fração Atribuível (Monte Carlo 1.000 iterações)

```{r af}
af_results <- sus_mod_af(
  fit     = dlnm_fit,
  nsim    = 1000L,
  by      = "year",       # desagregação anual
  lang    = "pt"
)

af_results$total      # FA total + IC 95%
af_results$by_period  # FA por ano
```

---

# Parte 2 — Avanços do climasus4r além do estudo

| Limitação do estudo | Como o climasus4r avança |
|---|---|
| Apenas temperatura (ERA5) como exposição | `sus_climate_compute_indicators()`: HI, WBGT, UTCI, PET — índices que capturam umidade + vento (mais relevantes fisiologicamente) |
| 1 método de definição de onda de calor | `sus_climate_compute_heatwaves()`: 7 métodos internacionais (WHO, WMO, INMET, EHF, UTCI, WBGT, HI) — análise de sensibilidade definitória |
| ERA5-Land sem validação por estações | `sus_climate_inmet()` com ~400 estações INMET: validação e fusão espacial, correção de viés possível |
| Sem poluição do ar | `sus_grid_pollution_cams()`, `sus_grid_pollution_merra2()`, `sus_grid_pollution_ghap()`: PM2.5, O3, NO2 |
| Sem seca/vegetação | `sus_grid_pdsi()` (PDSI), `sus_grid_smvi()` (NDVI), `sus_grid_fires()` (focos de queimada) |
| Modelos só por zona climática discreta | `sus_mod_spacetime_bayes()`: BYM2 espácio-temporal Bayesiano, variação espacial suave |
| Frações atribuíveis básicas | `sus_mod_burden()`: carga de doença integrada; `sus_mod_pool()`: meta-regressão multi-cidade |
| Sem detecção de hotspots | `sus_mod_spatial_scan()` (SaTScan), `sus_mod_spatial_moran()` (LISA) |
| Sem integração censitária | `sus_socio_add_census()` via `censobr`: renda, densidade, acesso ao ar-condicionado |
| Sem pipeline automatizado | `sus_rap_targets()`: pipeline `targets` reprodutível e auditável |

---

# Parte 3 — Lacunas identificadas

## Lacuna 1: Estrato composto multi-coluna (corrigida nesta versão)

O estudo usa estrato ano × mês × dia da semana. A versão anterior de
`sus_mod_casecrossover()` aceitava apenas um único valor de estrato.
**Resolvido**: a função agora aceita `stratum = c("col_a", "col_b")` e
cola as colunas automaticamente (ver Etapa 12 acima).

## Lacuna 2: Dados Köppen de nível municipal completo

`sus_grid_koppen()` retorna atualmente a zona dominante por estado (baseada em
Alvares et al. 2013). Para análises de alta resolução, substitua pelo
*join* espacial completo a partir do `geobr`:

```{r koppen_highres, eval=FALSE}
# Alternativa de alta resolução (requer geobr + sf)
library(geobr)
library(sf)
municipios <- read_municipality(year = 2020)
# ... intersecção espacial com raster Köppen
```

## Lacuna 3: QC de séries temporais pré-packaged

`sus_data_ts_quality()` (nova função) cobre os critérios principais.
A detecção de quebras estruturais requer o pacote `strucchange` (em `Suggests`).

## Lacuna 4: DLNM integrado ao design case-crossover

Para combinar a flexibilidade do crossbasis DLNM com o design case-crossover
estratificado no mesmo modelo (Armstrong et al. 2014), use `sus_mod_dlnm()`
com `ns_df = 0` (sem tendência temporal — a estratificação substitui o
controle de confundimento sazonal) e garanta que os dados já estejam
estratificados:

```{r dlnm_cc, eval=FALSE}
# DLNM sem controle temporal (o estrato absorve sazonalidade)
dlnm_cc <- sus_mod_dlnm(
  df           = clima_lags,
  outcome_col  = "n_obitos",
  ns_df        = 0L,     # suprime spline temporal
  family       = "quasipoisson",
  lang         = "pt"
)
```

---

# Verificação do pipeline

```{r verify}
devtools::load_all()

# Funções novas existem
stopifnot(exists("sus_grid_koppen"))
stopifnot(exists("sus_data_ts_quality"))

# Köppen retorna tabela válida
kp <- sus_grid_koppen(lang = "en", verbose = FALSE)
stopifnot(nrow(kp) > 0)
stopifnot("zona_koppen" %in% names(kp))

# Estrato composto funciona em sus_mod_casecrossover()
set.seed(42)
n <- 365 * 3
df_test <- data.frame(
  date    = seq(as.Date("2010-01-01"), by = "day", length.out = n),
  n       = rpois(n, 5),
  temp    = rnorm(n, 28, 3),
  ano_mes = format(seq(as.Date("2010-01-01"), by = "day", length.out = n), "%Y-%m"),
  dow     = weekdays(seq(as.Date("2010-01-01"), by = "day", length.out = n))
)
cc_test <- sus_mod_casecrossover(df_test, outcome_col = "n",
                                  exposure_col = "temp",
                                  stratum = c("ano_mes", "dow"),
                                  verbose = FALSE)
stopifnot(!is.null(cc_test$or_table))
message("OK: compound stratum case-crossover")

# QC de série temporal
qc_test <- sus_data_ts_quality(df_test, date_col = "date",
                                count_col = "n", verbose = FALSE)
stopifnot("recommend" %in% names(qc_test))
message("OK: sus_data_ts_quality")
```

---

# Referências

Armstrong, B.G., Gasparrini, A., & Tobias, A. (2014). Conditional Poisson
models: a flexible alternative to conditional logistic case crossover analysis.
*BMC Medical Research Methodology*, 14, 122.

Alvares, C.A. et al. (2013). Köppen's climate classification map for Brazil.
*Meteorologische Zeitschrift*, 22(6), 711--728.

Gasparrini, A., Armstrong, B., & Kenward, M.G. (2010). Distributed lag
non-linear models. *Statistics in Medicine*, 29(21), 2224--2234.

Gasparrini, A., & Armstrong, B. (2013). The impact of heat waves on mortality.
*Epidemiology*, 24(4), 521--529.

Maclure, M. (1991). The case-crossover design.
*American Journal of Epidemiology*, 133(2), 144--153.
