---
title: "Tutorial 1: Importación de Datos del DATASUS"
author: "Equipo climasus4r"
date: "`r format(Sys.Date(), '%d/%m/%Y')`"
output:
  html_document:
    toc: true
    toc_depth: 4
    toc_float:
      collapsed: true
      smooth_scroll: true
    number_sections: true
    theme: flatly
    highlight: tango
    code_folding: show
    code_download: true
    self_contained: true
    df_print: paged
---

```{css, echo=FALSE}
/* -- Variaveis de Cores Modernas -- */
:root {
  --primary-color: #1D9E75;
  --dark-green: #0f3d2e;
  --bg-light: #f8faf9;
  --text-main: #1a1a1a;
  --code-bg: #fdfdfd;
  --warning-orange: #ff9800;
  --info-blue: #2196f3;
}
html { scroll-behavior: smooth; }
body { font-family: 'Source Serif 4', Georgia, serif; font-size: 18px; color: var(--text-main); background-color: #fff; line-height: 1.6; }
h1, h2, h3, h4 { font-family: 'Inter', sans-serif; font-weight: 700; color: var(--dark-green); }
h1.title { font-size: 2.8em; border-bottom: 4px solid var(--primary-color); padding-bottom: 10px; margin-bottom: 1.5rem; }
h2 { margin-top: 2rem; border-left: 4px solid var(--primary-color); padding-left: 1rem; }
pre.r, pre.sourceCode { background-color: var(--code-bg); border: 1px solid #e1e1e1; border-left: 5px solid var(--primary-color) !important; border-radius: 8px; box-shadow: 0 2px 4px rgba(0,0,0,0.05); padding: 1rem; }
.callout { padding: 1.2em 1.5em; margin: 1.5em 0; border-radius: 8px; border-left: 6px solid; background-color: var(--bg-light); }
.callout-note { background-color: #f0f7ff; border-color: #007bff; }
.callout-tip { background-color: #e8f5e9; border-color: #1D9E75; }
.callout-warning { background-color: #fff3e0; border-color: #ff9800; }
.workflow-container { background: linear-gradient(135deg, #f8faf7 0%, #ffffff 100%); border-radius: 12px; padding: 1.5rem; margin: 1.5rem 0; border: 1px solid #dce8e1; overflow-x: auto; }
.workflow-steps { display: flex; flex-wrap: wrap; justify-content: center; gap: 0.5rem; font-family: 'Inter', monospace; font-size: 0.8rem; }
.workflow-step { background: var(--primary-color); color: white; padding: 0.5rem 1rem; border-radius: 20px; white-space: nowrap; }
.workflow-arrow { color: var(--primary-color); font-weight: bold; font-size: 1.2rem; }
.feature-grid { display: grid; grid-template-columns: repeat(auto-fit, minmax(280px, 1fr)); gap: 1.5rem; margin: 2rem 0; }
.feature-card { background: white; border-radius: 12px; padding: 1.5rem; border: 1px solid #e1e1e1; transition: transform 0.2s ease, box-shadow 0.2s ease; text-align: center; }
.feature-card:hover { transform: translateY(-4px); box-shadow: 0 8px 24px rgba(0,0,0,0.1); }
.feature-icon { font-size: 2rem; margin-bottom: 1rem; }
.feature-card h3 { margin-top: 0; color: var(--primary-color); font-size: 1.1rem; }
table { width: 100%; border-collapse: collapse; margin: 1.5rem 0; }
th, td { padding: 12px; text-align: left; border-bottom: 1px solid #e1e1e1; }
th { background-color: var(--bg-light); font-weight: 600; color: var(--dark-green); }
.github-feedback-btn { display: inline-flex; align-items: center; gap: 8px; background-color: #24292e; color: white; padding: 10px 20px; border-radius: 6px; text-decoration: none; font-family: sans-serif; transition: background-color 0.2s; margin-top: 1rem; }
.github-feedback-btn:hover { background-color: #2c3e50; color: white; text-decoration: none; }
@media (max-width: 768px) { body { font-size: 16px; } h1.title { font-size: 2rem; } .workflow-steps { flex-direction: column; align-items: center; } }
```


```{r setup, include=FALSE}
# ATENÇÃO — estratégia de pré-renderização.
# Este tutorial NÃO executa downloads durante a renderização. Todas as figuras e
# tabelas foram geradas UMA vez pelo script scripts/tutorial_01_importacao.R e
# são apenas carregadas aqui (PNG via include_graphics; RDS via readRDS).
# Por isso, os chunks de ensino abaixo usam eval = FALSE: o código é mostrado,
# mas não é executado no momento do knit.
knitr::opts_chunk$set(echo = TRUE, eval = FALSE, message = FALSE, warning = FALSE)

# Helpers para exibir artefatos de forma robusta: se o arquivo ainda não foi
# gerado (script de geração não executado), mostram uma nota em vez de quebrar
# o knit. Assim a vignette renderiza a qualquer momento.
fig_ou_nota <- function(path, nota) {
  if (file.exists(path)) knitr::include_graphics(path)
  else knitr::asis_output(paste0("> *", nota, "*"))
}
tbl_ou_nota <- function(path, nota, caption = NULL) {
  if (file.exists(path)) knitr::kable(readRDS(path), caption = caption)
  else knitr::asis_output(paste0("> *", nota, "*"))
}
.nota_gerar <- "Artefato indisponível — rode `Rscript scripts/tutorial_01_importacao.R` (a partir da raiz do pacote) para gerá-lo."
```

# Objetivo

Al final de este tutorial usted será capaz de **importar microdatos de los Sistemas
de Información en Salud del DATASUS** con una única función — `sus_data_import()` —
y de controlar sus principales recursos: la elección del **sistema** (SIM, SIH,
SINAN, SINASC, CNES, SIA) y sus subsistemas, el **recorte espacial** (por UF, por
región predefinida o por municipio), la diferencia entre sistemas **anuales y
mensuales**, la elección del **backend** de procesamiento y — fundamental para
trabajos reproducibles y de gran volumen — la **caché inteligente** y el
**procesamiento paralelo**.

La importación es la **primera etapa** del pipeline de `climasus4r`. Todo lo que
viene después (estandarización, filtrado, creación de variables, agregación, unión
espacial, vínculo socioeconómico, integración climática y modelado) parte de la
base bruta construida aquí.

# Contexto científico

La investigación en clima y salud en Brasil se apoya en los **Sistemas de
Información en Salud (SIS)** mantenidos por el Ministerio de Salud y puestos a
disposición por el DATASUS. Cada sistema registra un tipo de evento, con cobertura
nacional y granularidad municipal:

- **SIM** — Sistema de Información sobre Mortalidad (declaraciones de defunción);
- **SIH** — Sistema de Información Hospitalaria (hospitalizaciones/AIH);
- **SINAN** — Sistema de Información de Agravios de Notificación (enfermedades de
  notificación obligatoria, como dengue, zika y chikungunya);
- **SINASC** — Sistema de Información sobre Nacidos Vivos;
- **CNES** — Registro Nacional de Establecimientos de Salud;
- **SIA** — Sistema de Información Ambulatoria.

El acceso programático a esos archivos `.dbc` está mediado por el paquete
`microdatasus` (Saldanha, Bastos & Barcellos, 2019). `climasus4r` encapsula ese
acceso en `sus_data_import()`, añadiendo **caché** (para no volver a descargar los
mismos datos en cada ejecución), **paralelismo** (para acelerar descargas de muchas
UF/años) y mensajes multilingües. Importar de forma reproducible — registrando
sistema, año y recorte espacial — es lo que hace que un estudio sea auditable y
replicable.

> **Caso guía.** A lo largo de toda la serie de tutoriales investigamos la
> **temperatura y los desenlaces de salud en personas mayores (60+) en la Región
> Metropolitana de São Paulo, 2014–2019**. En este primer tutorial armamos la
> **base bruta multisistema**: defunciones (SIM-DO), hospitalizaciones (SIH-RD) y,
> como caso secundario de clima × arbovirosis, dengue (SINAN-DENGUE). Los objetos
> importados aquí se guardan y servirán de entrada para el Tutorial 2 (Encoding y
> Estandarización).

# Datos utilizados

| Sistema | `system =` | Periodicidad | Papel en el caso |
|---------|------------|---------------|---------------|
| SIM-DO (defunciones) | `"SIM-DO"` | Anual | Desenlace principal (mortalidad) |
| SIH-RD (hospitalizaciones) | `"SIH-RD"` | Mensual (exige `month`) | Morbilidad hospitalaria |
| SINAN-DENGUE | `"SINAN-DENGUE"` | Anual | Caso secundario (clima × dengue) |

Recorte espacial: estado de **São Paulo** (`uf = "SP"`), 2014–2019. Todos los datos
son **públicos y reales**, obtenidos del DATASUS mediante `microdatasus`.

# Pipeline completo

Los bloques a continuación reproducen lo que ejecuta el script
`scripts/tutorial_01_importacao.R`. Comience cargando el paquete:

```{r carregar}
library(climasus4r)
```

## Importar un sistema anual (SIM-DO)

El SIM es **anual**: el argumento `month` se ignora. Pedimos los seis años de una
vez y dejamos activados la caché y el paralelismo.

```{r import-sim}
obitos <- sus_data_import(
  uf        = "SP",
  year      = 2014:2019,
  system    = "SIM-DO",
  backend   = "arrow",   # "arrow" (lazy, padrão) ou "tibble" (em memória)
  use_cache = TRUE,        # reaproveita downloads anteriores
  parallel  = TRUE,        # baixa anos em paralelo
  workers   = 4,
  lang      = "pt"
)
```

**Visualizar datos**
```{r}
dplyr::glimpse(obitos)
```


## Importar un sistema mensual (SIH-RD)

El SIH es **mensual**: el argumento `month` es **obligatorio**. Aquí pedimos solo
los meses de invierno (junio a agosto), cuando la mortalidad respiratoria en
personas mayores tiende a ser más alta.

```{r import-sih}
internacoes <- sus_data_import(
  uf        = "SP",
  year      = 2014:2019,
  month     = 6:8,         # obrigatório para SIH, CNES e SIA
  system    = "SIH-RD",
  use_cache = TRUE,
  parallel  = TRUE,
  workers   = 4,
  lang      = "pt"
)
```

**Visualizar datos**
```{r}
dplyr::glimpse(internacoes)
```


## Importar notificaciones (SINAN-DENGUE)

```{r import-sinan}
dengue <- sus_data_import(
  uf        = "SP",
  year      = 2014:2019,
  system    = "SINAN-DENGUE",
  use_cache = TRUE,
  lang      = "pt"
)
```


**Visualizar datos**
```{r}
dplyr::glimpse(dengue)
```


## Recorte espacial: por región o por municipio

En lugar de listar UF, puede usar un **grupo predefinido** en `region`
(macrorregiones, biomas o cuencas) — útil para estudios regionales:

```{r import-region}
# Toda a macrorregião Sudeste (ES, MG, RJ, SP) de uma vez:
obitos_sudeste <- sus_data_import(
  region = "sudeste",
  year   = 2019,
  system = "SIM-DO",
  lang   = "pt"
)
```


**Visualizar datos**
```{r}
dplyr::glimpse(obitos_sudeste)
```


O bien restringir a un **municipio** por código IBGE (o nombre en `city`). El
filtro se resuelve al código IBGE **antes** de la descarga:

```{r import-muni}
# Apenas o município de São Paulo (código IBGE 3550308):
obitos_muni_sp <- sus_data_import(
  uf                = "SP",
  year              = 2014:2019,
  system            = "SIM-DO",
  municipality_code = "3550308",
  lang              = "pt"
)
```


**Visualizar datos**
```{r}
dplyr::glimpse(obitos_muni_sp)
```

## (Opcional) Releer datos ya exportados

Después de exportar la base (con `sus_data_export()`), puede releerla en sesiones
futuras sin volver a descargarla, con `sus_data_read()` — que detecta el formato
automáticamente:

```{r read, eval = FALSE}
obitos <- sus_data_read("output/sim_sp_2014_2019.parquet")
```

Al final de esta etapa tenemos `obitos`, `internacoes` y `dengue` — la **base
bruta multisistema** que alimentará los próximos tutoriales.

# Características de las funciones

## `sus_data_import()`

La única puerta de entrada de la etapa de importación. Encapsula
`microdatasus::fetch_datasus` (Saldanha, Bastos & Barcellos, 2019) con caché y
paralelismo.

| Argumento | ¿Esencial? | Descripción |
|-----------|------------|-----------|
| `uf` / `region` | sí (uno de ellos) | UF(s) (`"SP"`, `c("SP","RJ")`, `"all"`) **o** grupo predefinido (`"sudeste"`, `"amazonia_legal"`, …) |
| `year` | sí | Año(s) con 4 dígitos (ej.: `2014:2019`) |
| `system` | sí | Sistema/subsistema (ver tabla de sistemas abajo) |
| `month` | solo mensuales | Mes(es) 1–12; **obligatorio** para SIH, CNES y SIA; se ignora en SIM, SINAN y SINASC |
| `backend` | opcional | `"arrow"` (lazy, por defecto, muy rápido) o `"tibble"` (en memoria) |
| `city` / `municipality_code` | opcional | Restringe a municipios (nombre o código IBGE de 6/7 dígitos) |
| `use_cache` | recomendado | `TRUE` reutiliza descargas; `cache_dir` define la carpeta |
| `force_redownload` | opcional | `TRUE` ignora la caché y vuelve a descargar todo |
| `parallel` / `workers` | opcional | Paraleliza combinaciones UF/año; respeta el `future::plan()` del usuario |
| `lang` / `verbose` | opcional | Idioma (`"pt"`, `"en"`, `"es"`) y nivel de mensajes |

**Retorno:** un `tibble`/`data.frame` (u objeto Arrow, si `backend = "arrow"`) con
las variables originales del sistema, más `source_system` y `download_timestamp`,
fechas como objetos `Date` y texto en UTF-8.

**Caché inteligente.** Las llamadas se identifican mediante una clave **SHA-256**
de los parámetros (UF, año, mes, sistema). Los resultados quedan en `cache_dir`
(`~/.climasus4r_cache/data` por defecto) como RDS comprimido y se reutilizan
automáticamente. La caché expira en ~30 días para sistemas **dinámicos** (CNES,
SIA, SIH) y ~365 días para los **estáticos** (SIM, SINAN, SINASC).

## `sus_data_read()`

Relee archivos ya exportados, sin volver a la fuente. Autodetecta el formato.

| Argumento | Descripción |
|-----------|-----------|
| `path` | Ruta de un archivo, vector de archivos, o una carpeta |
| `format` | `NULL` (autodetecta) o `"parquet"`, `"csv"`, `"dbc"`, `"rds"`, `"shapefile"`, … |
| `parallel` / `workers` | Lectura paralela de muchos archivos |
| `read_metadata` | Recupera metadatos asociados como atributos |

**Retorno:** la tabla leída (u objeto `sf`, para datos espaciales); las lecturas
en lote se combinan con `dplyr::bind_rows()`.

# Sistemas y subsistemas soportados

```{r tab-sistemas, eval=TRUE, echo=FALSE}
tbl_ou_nota("dados/import_sistemas.rds", .nota_gerar,
            caption = "Tabla 1. Sistemas del DATASUS accesibles mediante sus_data_import().")
```

Atajos de `region` (descargan varias UF de una vez):

```{r tab-regioes, eval=TRUE, echo=FALSE}
tbl_ou_nota("dados/import_regioes.rds", .nota_gerar,
            caption = "Tabla 2. Ejemplos de grupos predefinidos aceptados en region.")
```

Estructura típica del SIM-DO justo después de la importación (causa básica en
`CAUSABAS`, edad codificada en `IDADE`, municipio de residencia en `CODMUNRES`):

```{r tab-estrutura, eval=TRUE, echo=FALSE}
tbl_ou_nota("dados/import_estrutura_sim.rds", .nota_gerar,
            caption = "Tabla 3. Muestra de las columnas clave del SIM-DO importado.")
```

# Rendimiento: caché y paralelismo

Dos recursos de `sus_data_import()` hacen que la importación sea reproducible y
rápida. La **ganancia relativa** (speedup) es la razón entre el tiempo sin el
recurso y el tiempo con él:

$$
\text{speedup} = \frac{t_{\text{sem recurso}}}{t_{\text{com recurso}}}
$$

Valores de speedup superiores a 1 indican aceleración. Las figuras a continuación
presentan **mediciones reales** hechas por el script de generación.

```{r fig-cache, eval=TRUE, echo=FALSE}
fig_ou_nota("figuras/import_bench_cache.png",
            "Figura 1 indisponível: o benchmark de cache requer acesso ao DATASUS. Reexecute o script de geração com internet.")
```

**Figura 1.** Benchmark de caché. La primera llamada descarga los datos de la red;
la segunda lee de la caché local, típicamente órdenes de magnitud más rápida — sin
ningún cambio en el código de análisis.

```{r fig-parallel, eval=TRUE, echo=FALSE}
fig_ou_nota("figuras/import_bench_parallel.png",
            "Figura 2 indisponível: o benchmark de paralelismo requer acesso ao DATASUS. Reexecute o script de geração com internet.")
```

**Figura 2.** Benchmark de paralelismo. Importar los seis años con `workers = 4`
es más rápido que en serie (`workers = 1`). La ganancia depende del número de
núcleos disponibles; `sus_data_import()` avisa si `workers` excede los núcleos de
la máquina.

# Resultados ilustrados

```{r fig-registros, eval=TRUE, echo=FALSE}
fig_ou_nota("figuras/import_registros_por_sistema.png", .nota_gerar)
```

**Figura 3.** Número de registros importados por sistema para São Paulo,
2014–2019 (el SIH-RD se restringió al invierno, junio–agosto, para mantener el
ejemplo liviano). El orden de magnitud muy diferente entre sistemas ayuda a
dimensionar memoria y tiempo de descarga.

```{r fig-serie, eval=TRUE, echo=FALSE}
fig_ou_nota("figuras/import_serie_obitos_sp.png", .nota_gerar)
```

**Figura 4.** Serie mensual de defunciones (todas las causas) del SIM-DO en São
Paulo, 2014–2019. La estacionalidad de invierno ya es visible en la base bruta y
será el punto de partida para los recortes (personas mayores, causas
respiratorias) de los próximos tutoriales.

# Referencias

- Saldanha, R. de F., Bastos, R. R., & Barcellos, C. (2019). Microdatasus: pacote
  para download e pré-processamento de microdados do Departamento de Informática do
  SUS (DATASUS). *Cadernos de Saúde Pública*, 35(9), e00032419.
- Ministério da Saúde (Brasil). DATASUS — Departamento de Informática do SUS.
  Disponible en: <http://datasus.saude.gov.br>.

---

# Navegación

- [Volver al hub de tutoriales](tutorials.html)
- **Siguiente:** [Tutorial 2 — Encoding y Estandarización](01-importacao.html)
