---
title: "Tutorial 3: Filtrado por Enfermedad (CIE-10) y Demografía"
author: "Equipo climasus4r"
date: "`r format(Sys.Date(), '%d/%m/%Y')`"
output:
  html_document:
    toc: true
    toc_depth: 4
    toc_float:
      collapsed: true
      smooth_scroll: true
    number_sections: true
    theme: flatly
    highlight: tango
    code_folding: show
    code_download: true
    self_contained: true
    df_print: paged
---

```{css, echo=FALSE}
/* -- Variaveis de Cores Modernas -- */
:root {
  --primary-color: #1D9E75;
  --dark-green: #0f3d2e;
  --bg-light: #f8faf9;
  --text-main: #1a1a1a;
  --code-bg: #fdfdfd;
  --warning-orange: #ff9800;
  --info-blue: #2196f3;
}
html { scroll-behavior: smooth; }
body { font-family: 'Source Serif 4', Georgia, serif; font-size: 18px; color: var(--text-main); background-color: #fff; line-height: 1.6; }
h1, h2, h3, h4 { font-family: 'Inter', sans-serif; font-weight: 700; color: var(--dark-green); }
h1.title { font-size: 2.8em; border-bottom: 4px solid var(--primary-color); padding-bottom: 10px; margin-bottom: 1.5rem; }
h2 { margin-top: 2rem; border-left: 4px solid var(--primary-color); padding-left: 1rem; }
pre.r, pre.sourceCode { background-color: var(--code-bg); border: 1px solid #e1e1e1; border-left: 5px solid var(--primary-color) !important; border-radius: 8px; box-shadow: 0 2px 4px rgba(0,0,0,0.05); padding: 1rem; }
.callout { padding: 1.2em 1.5em; margin: 1.5em 0; border-radius: 8px; border-left: 6px solid; background-color: var(--bg-light); }
.callout-note { background-color: #f0f7ff; border-color: #007bff; }
.callout-tip { background-color: #e8f5e9; border-color: #1D9E75; }
.callout-warning { background-color: #fff3e0; border-color: #ff9800; }
.workflow-container { background: linear-gradient(135deg, #f8faf7 0%, #ffffff 100%); border-radius: 12px; padding: 1.5rem; margin: 1.5rem 0; border: 1px solid #dce8e1; overflow-x: auto; }
.workflow-steps { display: flex; flex-wrap: wrap; justify-content: center; gap: 0.5rem; font-family: 'Inter', monospace; font-size: 0.8rem; }
.workflow-step { background: var(--primary-color); color: white; padding: 0.5rem 1rem; border-radius: 20px; white-space: nowrap; }
.workflow-arrow { color: var(--primary-color); font-weight: bold; font-size: 1.2rem; }
.feature-grid { display: grid; grid-template-columns: repeat(auto-fit, minmax(280px, 1fr)); gap: 1.5rem; margin: 2rem 0; }
.feature-card { background: white; border-radius: 12px; padding: 1.5rem; border: 1px solid #e1e1e1; transition: transform 0.2s ease, box-shadow 0.2s ease; text-align: center; }
.feature-card:hover { transform: translateY(-4px); box-shadow: 0 8px 24px rgba(0,0,0,0.1); }
.feature-icon { font-size: 2rem; margin-bottom: 1rem; }
.feature-card h3 { margin-top: 0; color: var(--primary-color); font-size: 1.1rem; }
table { width: 100%; border-collapse: collapse; margin: 1.5rem 0; }
th, td { padding: 12px; text-align: left; border-bottom: 1px solid #e1e1e1; }
th { background-color: var(--bg-light); font-weight: 600; color: var(--dark-green); }
.github-feedback-btn { display: inline-flex; align-items: center; gap: 8px; background-color: #24292e; color: white; padding: 10px 20px; border-radius: 6px; text-decoration: none; font-family: sans-serif; transition: background-color 0.2s; margin-top: 1rem; }
.github-feedback-btn:hover { background-color: #2c3e50; color: white; text-decoration: none; }
@media (max-width: 768px) { body { font-size: 16px; } h1.title { font-size: 2rem; } .workflow-steps { flex-direction: column; align-items: center; } }
```


```{r setup, include=FALSE}
# ATENCIÓN — estrategia de prerrenderizado.
# Este tutorial NO ejecuta el análisis durante el renderizado. Todas las figuras y
# tablas fueron generadas UNA vez por el script scripts/tutorial_03_filtragem.R y
# aquí solo se cargan (PNG vía include_graphics; RDS vía readRDS).
# Por eso, los chunks didácticos de abajo usan eval = FALSE: el código se muestra,
# pero no se ejecuta en el momento del knit.
knitr::opts_chunk$set(echo = TRUE, eval = FALSE, message = FALSE, warning = FALSE)

# Helpers para mostrar los artefactos de forma robusta: si el archivo aún no fue
# generado (el script de generación no se ejecutó), muestran una nota en lugar de
# romper el knit. Así la viñeta se renderiza en cualquier momento.
fig_ou_nota <- function(path, nota) {
  if (file.exists(path)) knitr::include_graphics(path)
  else knitr::asis_output(paste0("> *", nota, "*"))
}
tbl_ou_nota <- function(path, nota, caption = NULL) {
  if (file.exists(path)) knitr::kable(readRDS(path), caption = caption)
  else knitr::asis_output(paste0("> *", nota, "*"))
}
.nota_gerar <- "Artefacto no disponible — ejecute `Rscript scripts/tutorial_03_filtragem.R` (desde la raíz del paquete) para generarlo."
```

# Objetivo

Al final de este tutorial usted será capaz de **recortar los microdatos de
salud ya estandarizados** según dos ejes complementarios:

1. **Por enfermedad (CIE-10)** — con `sus_data_filter_cid()`, seleccionando
   códigos específicos, intervalos, capítulos enteros o uno de los **más de 50
   grupos de enfermedad predefinidos** del paquete;
2. **Por características demográficas** — con `sus_data_filter_demographics()`,
   restringiendo por sexo, raza/color, **grupo etario**, escolaridad, región o
   municipio.

También conocerá `sus_data_cid_select()`, un **explorador interactivo** que
ayuda a descubrir los nombres de los grupos de enfermedad sin necesidad de
memorizar códigos CIE-10.

El filtrado es la **tercera etapa** del pipeline (`import → clean → stand →
**filter_cid → filter_demo** → derive → aggregate → …`). Exige que los datos
ya hayan sido estandarizados (etapa `stand`); por eso las funciones abortan
con un mensaje orientador si reciben datos en una etapa anterior.

# Contexto científico

Los estudios de **clima y salud** rara vez analizan todas las muertes o
internaciones a la vez: el interés recae sobre **desenlaces sensibles al
clima** en **subpoblaciones vulnerables**. La literatura es consistente al
mostrar que los extremos térmicos afectan de forma desproporcionada a las
causas **respiratorias** (CIE-10 capítulo J, J00–J99) y **cardiovasculares**
(capítulo I, I00–I99), sobre todo entre **adultos mayores** (Gasparrini et
al., 2015; Bhaskaran et al., 2013).

La **Clasificación Internacional de Enfermedades, 10ª revisión (CIE-10)**,
organiza las causas en capítulos identificados por letra inicial y en códigos
de tres a cuatro caracteres (OMS, 2016). El `climasus4r` traduce esa
estructura en una sintaxis de filtrado flexible — código único, intervalo
(`"J00-J99"`), capítulo (`"J"`) o grupo nombrado (`"respiratory"`) — y detecta
automáticamente la columna de causa adecuada para cada sistema del DATASUS
(`CAUSABAS`/`causa_basica` en el SIM, `DIAG_PRINC`/`diagnostico_principal` en
el SIH).

Recortar **antes** de agregar es también una buena práctica de
reproducibilidad: el objeto `climasus_df` registra en su historial exactamente
qué códigos y criterios demográficos fueron aplicados, haciendo el estudio
auditable.

> **Caso guía.** Investigamos la **temperatura y los desenlaces de salud en
> adultos mayores (60+) en la Región Metropolitana de São Paulo, 2014–2019**.
> En este tutorial recortamos, a partir de la base estandarizada del Tutorial
> 2, las **causas respiratorias (J00–J99)** y **cardiovasculares (I00–I99)** y
> restringimos a la **población de adultos mayores (60 años o más)** residente
> en la RMSP. El objeto filtrado alimenta el Tutorial 4 (Creación de Variables
> y Agregación).

# Datos utilizados

Entrada: `vignettes-pt/dados/caso_padronizado.rds` — la base SIM-DO
**estandarizada** producida por el Tutorial 2 (columnas canónicas como
`causa_basica`, `age_years`, `sex`, `residence_municipality_code`). El script
carga ese `.rds` con guarda `file.exists()`; si aún no existe (Tutorial 2 no
ejecutado), continúa con un **ejemplo mínimo sintético** solo para producir
los artefactos didácticos.

| Recorte | Criterio | Función |
|---------|----------|--------|
| Causas respiratorias | CIE-10 J00–J99 (`disease_group = "respiratory"`) | `sus_data_filter_cid()` |
| Causas cardiovasculares | CIE-10 I00–I99 (`icd_codes = "I00-I99"`) | `sus_data_filter_cid()` |
| Adultos mayores | `age_range = c(60, Inf)` | `sus_data_filter_demographics()` |
| RMSP | `municipality_code = <códigos IBGE>` | `sus_data_filter_demographics()` |

# Pipeline completo

Los bloques a continuación reproducen lo que ejecuta el script
`scripts/tutorial_03_filtragem.R`. Comience cargando el paquete y la base
estandarizada del tutorial anterior:

```{r carregar}
library(climasus4r)

# Salida del Tutorial 2 (Encoding & Estandarización):
caso_padronizado <- readRDS("vignettes-pt/dados/caso_padronizado.rds")
obitos_std <- caso_padronizado$obitos   # SIM-DO estandarizado (etapa "stand")
```

## Explorar grupos de enfermedad

`sus_data_cid_select()` ayuda a descubrir **qué grupos existen** y cuáles son
**sensibles al clima**, sin abrir el código fuente. En modo interactivo
(`output = "browser"`) abre una interfaz HTML; en modo `"console"` devuelve,
de forma invisible, un `data.frame` con los grupos:

```{r cid-select}
# Interfaz interactiva en el navegador (predeterminado):
sus_data_cid_select(lang = "pt")

# Solo los grupos sensibles al clima:
sus_data_cid_select(lang = "pt", filter_climate = TRUE)

# Sin abrir el navegador — devuelve el data.frame de grupos:
grupos <- sus_data_cid_select(lang = "pt", output = "console", verbose = FALSE)
```

## Filtrar por CIE-10

Hay dos formas equivalentes de recortar las causas respiratorias y
cardiovasculares: por el **grupo nombrado** (más legible) o por el
**intervalo de códigos** (más explícito). La columna de causa
(`causa_basica`, en el SIM-DO) se **detecta automáticamente** a partir de los
metadatos del `climasus_df`.

```{r filter-cid}
# (a) Respiratorio (J00-J99) por grupo de enfermedad:
resp <- sus_data_filter_cid(
  df            = obitos_std,
  disease_group = "respiratory",   # equivale a icd_codes = "J00-J99"
  match_type    = "starts_with",   # "J18" coincide con "J18", "J18.0", "J18.9"
  backend       = "tibble",        # "arrow" (lazy) o "tibble" (en memoria)
  lang          = "pt"
)

# (b) Cardiovascular (I00-I99) por intervalo de códigos:
cardio <- sus_data_filter_cid(
  df         = obitos_std,
  icd_codes  = "I00-I99",          # equivale a disease_group = "cardiovascular"
  match_type = "starts_with",
  backend    = "tibble",
  lang       = "pt"
)
```

## Filtrar por demografía (adultos mayores 60+ en la RMSP)

Encadenamos el recorte demográfico sobre el subconjunto respiratorio. El
argumento `age_range = c(60, Inf)` exige la columna `age_years`; el recorte
espacial usa **códigos IBGE** de los municipios de la Región Metropolitana de
São Paulo:

```{r filter-demo}
# Municipios de la RMSP (códigos IBGE de 7 dígitos):
RMSP <- c("3550308", "3548708", "3509502", "3548500",
          "3547809", "3530607", "3534401", "3505708")

resp_idosos <- sus_data_filter_demographics(
  df                = resp,
  age_range         = c(60, Inf),   # adultos mayores: 60 años o más
  municipality_code = RMSP,         # recorte espacial: RMSP
  drop_ignored      = FALSE,        # TRUE eliminaría sexo/raza "Ignorado"/NA
  backend           = "tibble",
  use_cache         = TRUE,
  lang              = "pt"
)

cardio_idosos <- sus_data_filter_demographics(
  df                = cardio,
  age_range         = c(60, Inf),
  municipality_code = RMSP,
  backend           = "tibble",
  lang              = "pt"
)
```

También puede filtrar por **nombre de ciudad** (tolerante a acentos y a
errores de tipeo), por **sexo/raza/escolaridad** o por **región**
predefinida:

```{r filter-demo-extra}
# Por nombre de ciudad (en lugar de código) y por sexo:
mulheres_sp <- sus_data_filter_demographics(
  df   = resp,
  sex  = "Feminino",
  city = "Sao Paulo",   # acepta acentos; hace correspondencia aproximada
  lang = "pt"
)

# Por macrorregión (atajo que resuelve a un conjunto de UF):
sudeste <- sus_data_filter_demographics(resp, region = "sudeste", lang = "pt")
```

Al final de esta etapa tenemos `resp_idosos` y `cardio_idosos` — los
**recortes de interés** que se guardarán y alimentarán el Tutorial 4.

# Características de las funciones

## `sus_data_filter_cid()`

Filtra por CIE-10. Exige `icd_codes` **o** `disease_group` (si se
proporcionan ambos, prevalece `disease_group`). La columna de causa se
detecta automáticamente según el sistema (`SIM → causa_basica`,
`SIH → diagnostico_principal`).

| Argumento | ¿Esencial? | Descripción |
|-----------|------------|-----------|
| `df` | sí | `climasus_df` en la etapa `stand` o posterior |
| `icd_codes` | uno de los dos | Código(s)/intervalo(s): `"J18.9"`, `c("I21","I22")`, `"J00-J99"` |
| `disease_group` | uno de los dos | Grupo nombrado: `"respiratory"`, `"cardiovascular"`, `"dengue"`, … |
| `icd_column` | opcional | Columna de causa; `NULL` = autodetección |
| `match_type` | opcional | `"starts_with"` (predeterminado), `"exact"`, `"range"` |
| `backend` | opcional | `"arrow"` (lazy, predeterminado) o `"tibble"` (en memoria) |
| `lang` / `verbose` | opcional | Idioma (`"pt"`/`"en"`/`"es"`) y mensajes |

**Retorno:** un `climasus_df` filtrado (etapa `filter_cid`), preservando
todas las columnas originales y registrando en el historial los
códigos/grupos aplicados.

## `sus_data_filter_demographics()`

Filtra por características demográficas y geográficas. Todos los criterios
son opcionales; si no se informa ninguno, los datos se devuelven sin
cambios. Las combinaciones se aplican en secuencia (intersección entre
criterios); `city` y `municipality_code` se combinan por **unión**.

| Argumento | Descripción |
|-----------|-----------|
| `df` | `climasus_df` en la etapa `stand` o posterior |
| `sex` | `"Masculino"`/`"Feminino"` (acepta pt/en/es) |
| `race` | Categorías IBGE: `"Branca"`, `"Preta"`, `"Parda"`, … |
| `age_range` | Vector `c(min, max)`; use `Inf` para sin límite superior. Exige `age_years` |
| `education` | Niveles de escolaridad |
| `region` | Grupo predefinido de UF (`"sudeste"`, `"semi_arido"`, …) |
| `city` | Nombre(s) de municipio (tolerante a acentos/errores) |
| `municipality_code` | Código(s) IBGE de 6 o 7 dígitos |
| `drop_ignored` | `TRUE` elimina `NA`/códigos "Ignorado" de las variables demográficas |
| `backend`, `use_cache`, `cache_dir` | Backend y caché espacial (relevante con `city`) |
| `lang` / `verbose` | Idioma y mensajes |

**Retorno:** un `climasus_df` filtrado (etapa `filter_demo`). Internamente,
los códigos de municipio se expanden para cubrir **ambos** formatos (6
dígitos del DATASUS y 7 dígitos del IBGE), de modo que el filtro funciona
cualquiera sea el formato almacenado.

## `sus_data_cid_select()`

Explorador de grupos de enfermedad. **No altera los datos** — solo ayuda en
la búsqueda de nombres de grupos para usar en `sus_data_filter_cid()`.

| Argumento | Descripción |
|-----------|-----------|
| `lang` | `"pt"` (predeterminado), `"en"`, `"es"` |
| `output` | `"browser"` (HTML interactivo, predeterminado) o `"console"` (resumen en R) |
| `filter_climate` | `TRUE` muestra solo grupos sensibles al clima |
| `verbose` | Mensajes informativos |

**Retorno:** de forma invisible, un `data.frame` con `name`, `icd_codes`,
`climate_factors`, `description`, `category` y `climate_sensitive`.

# Sintaxis de códigos CIE-10

La sintaxis de `icd_codes` se expande internamente mediante
`process_icd_codes()`. Un **intervalo** `"J00-J99"` se expande a la secuencia
de prefijos $J00, J01, \dots, J99$. Formalmente, para un intervalo de la
misma letra $L$ entre los números $a$ y $b$:

$$
\mathrm{expand}(L\,a\text{–}L\,b) = \{\, L\,n : n \in \{a, a+1, \dots, b\} \,\}
$$

El parámetro `match_type` define cómo se compara cada código con la columna
de causa:

- **`"exact"`** — igualdad exacta (`"I10"` coincide solo con `"I10"`);
- **`"starts_with"`** (predeterminado) — prefijo (`"I10"` coincide con
  `"I10"`, `"I10.0"`, `"I10.9"`), lo que refleja la jerarquía de la CIE-10;
- **`"range"`** — correspondencia por cualquier prefijo del intervalo
  expandido.

La fracción de registros retenidos en cada filtro es simplemente

$$
\text{retenido (\%)} = 100 \times \frac{n_{\text{filtrado}}}{n_{\text{original}}}\,.
$$

# Resultados ilustrados

```{r tab-grupos, eval=TRUE, echo=FALSE}
tbl_ou_nota("dados/filt_grupos_doenca.rds", .nota_gerar,
            caption = "Tabla 1. Grupos de enfermedad CIE-10 de interés en el caso guía (salida de sus_data_cid_select).")
```

```{r tab-resumo, eval=TRUE, echo=FALSE}
tbl_ou_nota("dados/filt_resumo.rds", .nota_gerar,
            caption = "Tabla 2. Embudo de filtrado: registros retenidos en cada etapa.")
```

```{r fig-funil, eval=TRUE, echo=FALSE}
fig_ou_nota("figuras/filt_funil_cid.png", .nota_gerar)
```

**Figura 1.** Embudo de filtrado. Cada barra muestra cuántos registros
permanecen después de la base estandarizada, el recorte por CIE-10
(respiratorio, J00–J99) y el recorte demográfico (adultos mayores 60+
residentes en la RMSP). El estrechamiento ilustra cómo el objeto de análisis
se restringe progresivamente al alcance del estudio.

```{r fig-comp, eval=TRUE, echo=FALSE}
fig_ou_nota("figuras/filt_resp_vs_cardio.png", .nota_gerar)
```

**Figura 2.** Muertes en adultos mayores (60+) en la RMSP por gran grupo de
causa, después del filtrado combinado (CIE-10 + demografía). La comparación
entre los capítulos respiratorio (J) y cardiovascular (I) es el punto de
partida del análisis de sensibilidad al clima de los próximos tutoriales.

```{r fig-piramide, eval=TRUE, echo=FALSE}
fig_ou_nota("figuras/filt_piramide_idade.png", .nota_gerar)
```

**Figura 3.** Distribución etaria de las muertes respiratorias. El filtro
`age_range = c(60, Inf)` retiene solo los grupos 60–79 y 80+, dejando
explícito el efecto del recorte demográfico sobre la población analizada.

```{r fig-serie, eval=TRUE, echo=FALSE}
fig_ou_nota("figuras/filt_serie_idosos.png", .nota_gerar)
```

**Figura 4.** Serie mensual de muertes respiratorias en adultos mayores (60+)
en la RMSP, 2014–2019, después del filtrado. La estacionalidad de invierno —
esperada para causas respiratorias — ya aparece en el objeto recortado y será
contrastada con la temperatura en las etapas de clima y modelado.

# Referencias

- Bhaskaran, K., Gasparrini, A., Hajat, S., Smeeth, L., & Armstrong, B. (2013).
  Time series regression studies in environmental epidemiology.
  *International Journal of Epidemiology*, 42(4), 1187–1195.
- Gasparrini, A., Guo, Y., Hashizume, M., et al. (2015). Mortality risk
  attributable to high and low ambient temperature: a multicountry observational
  study. *The Lancet*, 386(9991), 369–375.
- Organização Mundial da Saúde. (2016). *CID-10: Classificação Estatística
  Internacional de Doenças e Problemas Relacionados à Saúde*, 10ª revisão.
- Ministério da Saúde (Brasil). DATASUS — CID-10. Disponible en:
  <http://datasus.saude.gov.br/cid10>.

---

# Navegación

- [Volver al hub de tutoriales](tutorials.html)
- **Anterior:** [Tutorial 2 — Encoding y Estandarización](02-encoding-padronizacao.html)
- **Siguiente:** [Tutorial 4 — Creación de Variables y Agregación](04-variaveis-agregacao.html)
