---
title: "Tutorial 7: Integración Climática por Estaciones (INMET)"
author: "Equipo climasus4r"
date: "`r format(Sys.Date(), '%d/%m/%Y')`"
output:
  html_document:
    toc: true
    toc_depth: 4
    toc_float:
      collapsed: true
      smooth_scroll: true
    number_sections: true
    theme: flatly
    highlight: tango
    code_folding: show
    code_download: true
    self_contained: true
    df_print: paged
---

```{css, echo=FALSE}
/* -- Variaveis de Cores Modernas -- */
:root {
  --primary-color: #1D9E75;
  --dark-green: #0f3d2e;
  --bg-light: #f8faf9;
  --text-main: #1a1a1a;
  --code-bg: #fdfdfd;
  --warning-orange: #ff9800;
  --info-blue: #2196f3;
}
html { scroll-behavior: smooth; }
body { font-family: 'Source Serif 4', Georgia, serif; font-size: 18px; color: var(--text-main); background-color: #fff; line-height: 1.6; }
h1, h2, h3, h4 { font-family: 'Inter', sans-serif; font-weight: 700; color: var(--dark-green); }
h1.title { font-size: 2.8em; border-bottom: 4px solid var(--primary-color); padding-bottom: 10px; margin-bottom: 1.5rem; }
h2 { margin-top: 2rem; border-left: 4px solid var(--primary-color); padding-left: 1rem; }
pre.r, pre.sourceCode { background-color: var(--code-bg); border: 1px solid #e1e1e1; border-left: 5px solid var(--primary-color) !important; border-radius: 8px; box-shadow: 0 2px 4px rgba(0,0,0,0.05); padding: 1rem; }
.callout { padding: 1.2em 1.5em; margin: 1.5em 0; border-radius: 8px; border-left: 6px solid; background-color: var(--bg-light); }
.callout-note { background-color: #f0f7ff; border-color: #007bff; }
.callout-tip { background-color: #e8f5e9; border-color: #1D9E75; }
.callout-warning { background-color: #fff3e0; border-color: #ff9800; }
.workflow-container { background: linear-gradient(135deg, #f8faf7 0%, #ffffff 100%); border-radius: 12px; padding: 1.5rem; margin: 1.5rem 0; border: 1px solid #dce8e1; overflow-x: auto; }
.workflow-steps { display: flex; flex-wrap: wrap; justify-content: center; gap: 0.5rem; font-family: 'Inter', monospace; font-size: 0.8rem; }
.workflow-step { background: var(--primary-color); color: white; padding: 0.5rem 1rem; border-radius: 20px; white-space: nowrap; }
.workflow-arrow { color: var(--primary-color); font-weight: bold; font-size: 1.2rem; }
.feature-grid { display: grid; grid-template-columns: repeat(auto-fit, minmax(280px, 1fr)); gap: 1.5rem; margin: 2rem 0; }
.feature-card { background: white; border-radius: 12px; padding: 1.5rem; border: 1px solid #e1e1e1; transition: transform 0.2s ease, box-shadow 0.2s ease; text-align: center; }
.feature-card:hover { transform: translateY(-4px); box-shadow: 0 8px 24px rgba(0,0,0,0.1); }
.feature-icon { font-size: 2rem; margin-bottom: 1rem; }
.feature-card h3 { margin-top: 0; color: var(--primary-color); font-size: 1.1rem; }
table { width: 100%; border-collapse: collapse; margin: 1.5rem 0; }
th, td { padding: 12px; text-align: left; border-bottom: 1px solid #e1e1e1; }
th { background-color: var(--bg-light); font-weight: 600; color: var(--dark-green); }
.github-feedback-btn { display: inline-flex; align-items: center; gap: 8px; background-color: #24292e; color: white; padding: 10px 20px; border-radius: 6px; text-decoration: none; font-family: sans-serif; transition: background-color 0.2s; margin-top: 1rem; }
.github-feedback-btn:hover { background-color: #2c3e50; color: white; text-decoration: none; }
@media (max-width: 768px) { body { font-size: 16px; } h1.title { font-size: 2rem; } .workflow-steps { flex-direction: column; align-items: center; } }
```


```{r setup, include=FALSE}
# ATENÇÃO — estratégia de pré-renderização.
# Este tutorial NÃO executa downloads nem treina modelos durante a renderização.
# Todas as figuras e tabelas foram geradas UMA vez pelo script
# scripts/tutorial_07_clima_estacoes.R e são apenas carregadas aqui (PNG via
# include_graphics; RDS via readRDS). Por isso, os chunks de ensino abaixo usam
# eval = FALSE: o código é mostrado, mas não é executado no momento do knit.
knitr::opts_chunk$set(echo = TRUE, eval = FALSE, message = FALSE, warning = FALSE)

# Helpers para exibir artefatos de forma robusta: se o arquivo ainda não foi
# gerado (script de geração não executado), mostram uma nota em vez de quebrar
# o knit. Assim a vignette renderiza a qualquer momento.
fig_ou_nota <- function(path, nota) {
  if (file.exists(path)) knitr::include_graphics(path)
  else knitr::asis_output(paste0("> *", nota, "*"))
}
tbl_ou_nota <- function(path, nota, caption = NULL) {
  if (file.exists(path)) knitr::kable(readRDS(path), caption = caption)
  else knitr::asis_output(paste0("> *", nota, "*"))
}
.nota_gerar <- "Artefato indisponível — rode `Rscript scripts/tutorial_07_clima_estacoes.R` (a partir da raiz do pacote) para gerá-lo."
```

# Objetivo

Al final de este tutorial usted será capaz de **incorporar la dimensión
climática observada al pipeline** usando datos de las estaciones
meteorológicas del **Instituto Nacional de Meteorología de Brasil (INMET)**.
Específicamente, aprenderá a:

1. **Importar** la serie horaria de una estación con `sus_climate_inmet()`;
2. **Rellenar lagunas** de la serie con modelos de aprendizaje automático
   (XGBoost) por estación, con `sus_climate_fill_inmet()`;
3. **Visualizar** el resultado del relleno (observado vs. imputado) con
   `sus_climate_plot_fill()`;
4. **Calcular las normales climatológicas** de 30 años con `sus_climate_normals()`,
   que sirven de línea base climatológica;
5. **Alinear** la serie climática con la serie de salud usando estrategias
   temporales epidemiológicamente fundamentadas (mismo día, rezago, ventana
   móvil...) con `sus_climate_aggregate()`.

Esta es la **séptima etapa** del pipeline (`stage = "climate"`). Conecta la
serie de salud ya agregada (Tutorial 4) con el clima observado, produciendo
la base exposición × desenlace que alimentará la etapa de clima en grilla
(Tutorial 8) y el modelado (Tutorial 9).

# Contexto científico

La epidemiología ambiental relaciona **exposiciones climáticas** con
**desenlaces de salud**. En Brasil, las estaciones automáticas del INMET
proporcionan observaciones horarias de temperatura, humedad, precipitación,
presión y viento, con cobertura nacional creciente desde los años 2000. A
diferencia de los productos de reanálisis en grilla (Tutorial 8), los datos
de estación miden el ambiente *in situ*, con alta resolución temporal, pero
con **representatividad espacial limitada** al entorno de la estación
(Saldanha et al., 2019; Geirinhas et al., 2018).

Tres desafíos metodológicos atraviesan esta etapa:

- **Calidad y lagunas.** Los sensores fallan; las series tienen valores
  faltantes e inconsistencias físicas. El relleno con modelos como XGBoost
  (Chen & Guestrin, 2016) recupera lagunas a partir de patrones temporales
  (rezagos, ciclos diario y estacional), preservando la estructura de la
  serie sin introducir sesgos groseros de interpolación lineal.
- **Línea base climatológica.** Las **normales climatológicas** (promedios de
  30 años) definen el clima de referencia de cada lugar — esencial para
  contextualizar anomalías y definir el punto de referencia de los modelos de
  respuesta dosis-exposición (Gasparrini, 2011).
- **Alineamiento temporal causal.** El efecto del calor o del frío sobre la
  salud rara vez es instantáneo: hay **rezagos** (efectos retardados) y
  **acumulación** (exposición acumulada). La elección de la estrategia
  temporal debe reflejar el mecanismo biológico hipotetizado (Bhaskaran et
  al., 2013; Gasparrini et al., 2010), y nunca usar el clima *futuro* para
  explicar un evento presente (sesgo de anticipación).

> **Caso conductor.** Investigamos **temperatura y desenlaces de salud en
> adultos mayores (60+) en la Región Metropolitana de São Paulo (RMSP),
> 2014–2019**. En esta etapa, importamos la serie de la estación de
> referencia de la RMSP — **São Paulo – Mirante de Santana (código A701)** —,
> rellenamos sus lagunas, calculamos las normales y **alineamos la
> temperatura con la serie diaria de salud** heredada del Tutorial 4. La
> base resultante (salud × clima) se guarda para el Tutorial 8.

# Datos utilizados

| Fuente | Función | Papel en el caso |
|-------|--------|---------------|
| Serie horaria INMET, estación A701 (RMSP) | `sus_climate_inmet()` | Exposición climática observada |
| Serie A701 con lagunas rellenadas (XGBoost) | `sus_climate_fill_inmet()` | Serie continua de temperatura |
| Normales climatológicas 1991–2020 (SP) | `sus_climate_normals()` | Línea base climatológica |
| Serie de salud diaria del T4 (`dados/caso_serie.rds`) | `sus_climate_aggregate()` | Desenlace a ser alineado |

**Entrada encadenada:** `dados/caso_serie.rds` (serie de salud del Tutorial
4). **Salida encadenada:** `dados/caso_clima_estacao.rds` (salud + clima
alineado), que el Tutorial 8 cargará. Todos los datos son **públicos y
reales** (INMET).

# Pipeline completo

Los bloques a continuación reproducen lo que ejecuta el script
`scripts/tutorial_07_clima_estacoes.R`. Cargue el paquete:

```{r carregar}
library(climasus4r)
```

## Importar la serie de la estación (A701)

`sus_climate_inmet()` descarga los datos horarios del INMET, estandariza los
nombres de las columnas a nombres canónicos (ej.: `tair_dry_bulb_c`,
`rh_mean_porc`, `rainfall_mm`) y aplica control de calidad físico. Filtramos
por la estación de referencia de la RMSP mediante `station_code`.

```{r import-inmet}
clima_horario <- sus_climate_inmet(
  years        = 2014:2019,
  uf           = "SP",
  station_code = "A701",    # São Paulo - Mirante de Santana
  use_cache    = TRUE,       # cache em dois níveis (memória + disco/Parquet)
  parallel     = TRUE,       # paraleliza entre anos e entre arquivos do ano
  workers      = 4,
  lang         = "pt",
  verbose      = TRUE
)
```

El retorno es un `climasus_df` en `stage = "climate"`, `type = "inmet"`, con
frecuencia **horaria** y fechas en **UTC**.

## Rellenar lagunas con XGBoost

`sus_climate_fill_inmet()` ajusta un modelo XGBoost **por estación y por
variable**, creando automáticamente atributos temporales (hora, día, mes,
transformaciones cíclicas), rezagos (1, 2, 3, 12, 24, 168 períodos) y
estadísticas móviles. Primero evaluamos la exactitud (modo evaluación),
luego rellenamos de hecho (modo producción):

```{r fill-avaliacao}
# Modo AVALIAÇÃO: cria lacunas artificiais (MCAR) e devolve métricas por estação
aval <- sus_climate_fill_inmet(
  df                = clima_horario,
  target_var        = "tair_dry_bulb_c",
  quality_threshold = 0.4,    # exclui estações com > 40% de faltantes
  run_evaluation    = TRUE,
  gap_percentage    = 0.2,    # 20% de lacunas artificiais
  parallel          = TRUE,
  workers           = 4,
  lang              = "pt"
)
aval$tair_dry_bulb_c$metrics   # RMSE, MAE, R², sMAPE, slope_bias, n_gaps
```

```{r fill-producao}
# Modo PRODUÇÃO: preenche as lacunas reais e adiciona a flag is_imputed_<var>
clima_preenchido <- sus_climate_fill_inmet(
  df                = clima_horario,
  target_var        = "tair_dry_bulb_c",
  quality_threshold = 0.4,
  run_evaluation    = FALSE,
  keep_features     = FALSE,   # retorna só as colunas originais + flag
  parallel          = TRUE,
  workers           = 4,
  lang              = "pt"
)
```

Para imputar **todas** las 17 variables canónicas del INMET de una vez, use
`target_var = "all"`.

## Visualizar el relleno

`sus_climate_plot_fill()` detecta automáticamente el modo (producción vs.
evaluación) y dibuja la serie observada con los puntos imputados destacados.
En el modo estático (`interactive = FALSE`) retorna un objeto `ggplot2`:

```{r plot-fill}
sus_climate_plot_fill(
  df_filled   = clima_preenchido,
  df_original = clima_horario,
  target_var  = "tair_dry_bulb_c",
  interactive = FALSE,        # FALSE = ggplot2; TRUE = plotly interativo
  output_type = "plot",       # "plot", "table", "metrics" ou "all"
  lang        = "pt"
)
```

## Calcular las normales climatológicas

`sus_climate_normals()` descarga las normales de 30 años del INMET. Elegimos
el período más reciente y las variables de temperatura:

```{r normais}
normais <- sus_climate_normals(
  period     = "1991-2020",                       # ou "1961-1990", "1981-2010"
  target_var = c("t_max", "t_min", "t_mean_comp"),
  use_cache  = TRUE,
  lang       = "pt"
)

# Para explorar os códigos de variável disponíveis antes:
# sus_climate_normals_meta(period = "1991-2020", lang = "pt")
```

## Alinear clima y salud (estrategias temporales)

`sus_climate_aggregate()` vincula cada registro de salud a la estación más
cercana (distancia euclidiana) y aplica la estrategia temporal elegida.
Comparamos la exposición del **mismo día** (`exact`) con la **ventana móvil
de 7 días** (`moving_window`, recomendada para exposición acumulada):

```{r aggregate}
# Exposição aguda (mesmo dia)
saude_exact <- sus_climate_aggregate(
  health_data       = saude_df,             # série de saúde do T4 (com geometria)
  climate_data      = clima_preenchido,
  climate_var       = "tair_dry_bulb_c",
  temporal_strategy = "exact",
  lang              = "pt"
)

# Exposição cumulativa (média móvel retroativa de 7 dias: t-6 .. t)
saude_movel <- sus_climate_aggregate(
  health_data       = saude_df,
  climate_data      = clima_preenchido,
  climate_var       = "tair_dry_bulb_c",
  temporal_strategy = "moving_window",
  window_days       = 7,
  lang              = "pt"
)
```

La serie resultante (salud + temperatura alineada) se guarda en
`dados/caso_clima_estacao.rds` para el Tutorial 8.

# Características de las funciones

## `sus_climate_inmet()`

Importa, estandariza y controla la calidad de los datos horarios del INMET.

| Argumento | ¿Esencial? | Descripción |
|-----------|------------|-----------|
| `years` | recomendado | Año(s), 2000–año actual (ej.: `2014:2019`); `NULL` usa los 2 últimos |
| `uf` | recomendado | UF(s) (`"SP"`, `c("RJ","MG")`); `NULL` descarga las 27 UF |
| `station_code` | opcional | Filtra estaciones por código (`"A701"`); `NULL` = todas de la UF |
| `use_cache` / `cache_dir` | recomendado | Cache en dos niveles (memoria + Parquet/Zstd) |
| `parallel` / `workers` | opcional | Paraleliza entre años y entre CSV del año |
| `lang` / `verbose` | opcional | Idioma (`"pt"`/`"en"`/`"es"`) y progreso |

**Retorno:** `climasus_df` (`stage = "climate"`, `type = "inmet"`), frecuencia
**horaria**, fechas en **UTC**, columnas canónicas. **CC automático:**
validación de rangos físicos, consistencia del punto de rocío (fórmula de
Magnus) y radiación solar nocturna en cero.

## `sus_climate_fill_inmet()`

Imputa valores faltantes con XGBoost, un modelo por estación por variable.

| Argumento | ¿Esencial? | Descripción |
|-----------|------------|-----------|
| `df` | sí | Salida de `sus_climate_inmet()` |
| `target_var` | sí | Columna(s) a imputar, o `"all"` (las 17 variables canónicas) |
| `quality_threshold` | recomendado | Proporción máx. de faltantes por estación (predeterminado `0.4`) |
| `run_evaluation` | opcional | `TRUE` crea lagunas artificiales y devuelve métricas |
| `gap_percentage` | opcional | Proporción de lagunas artificiales en la evaluación (predeterminado `0.2`) |
| `keep_features` | opcional | `TRUE` conserva atributos generados (rezagos/promedios móviles) |
| `parallel` / `workers` | opcional | Procesa estaciones en paralelo (`furrr`) |
| `datetime_col` / `station_col` | opcional | Nombres de las columnas; autodetectados si `NULL` |

**Retorno (producción):** mismo tibble con `target_var` imputada y bandera
`is_imputed_<var>`. **Retorno (evaluación):** lista nombrada con `$data` y
`$metrics` (RMSE, MAE, R², sMAPE, `slope_bias`, `n_gaps`) por estación.

## `sus_climate_plot_fill()`

Visualiza el relleno; detecta automáticamente producción vs. evaluación.

| Argumento | ¿Esencial? | Descripción |
|-----------|------------|-----------|
| `df_filled` | sí | Salida de `sus_climate_fill_inmet()` |
| `df_original` | solo producción | Serie bruta (de `sus_climate_inmet()`) |
| `target_var` | sí | Variable(s) a visualizar |
| `interactive` | opcional | `FALSE` → `ggplot2`; `TRUE` → `plotly` |
| `output_type` | opcional | `"plot"`, `"table"`, `"metrics"` o `"all"` |
| `save_plot` | opcional | Ruta para guardar (`.png` o `.html`) |

**Retorno:** el gráfico, la tabla, las métricas, o una lista con los cuatro
componentes. **Modo evaluación** dibuja un panel diagnóstico 2×2
(observado vs. predicho, histograma de residuos, residuos en el tiempo y vs.
observado).

## `sus_climate_normals()`

Descarga las normales climatológicas de 30 años del INMET.

| Argumento | ¿Esencial? | Descripción |
|-----------|------------|-----------|
| `period` | recomendado | `"1961-1990"`, `"1981-2010"` o `"1991-2020"` (predeterminado) |
| `target_var` | opcional | Códigos de variable (`c("t_max","t_min")`); `NULL` = todas |
| `use_cache` / `cache_dir` | recomendado | Cache en disco del catálogo y de los archivos |
| `lang` / `verbose` | opcional | Idioma y progreso |

**Retorno:** `climasus_df` (`type = "normals"`), formato largo con `codigo`,
`nome_estacao`, `uf`, `mes`, `decada`, `valor`, `var_code` y etiquetas
multilingües. Compañera: `sus_climate_normals_meta()` lista los códigos
disponibles.

## `sus_climate_aggregate()`

Vincula el clima con la salud por la estación más cercana y aplica la
estrategia temporal.

| Argumento | ¿Esencial? | Descripción |
|-----------|------------|-----------|
| `health_data` | sí | `climasus_df` con `date`, `code_muni` y geometría (`sf`) |
| `climate_data` | sí | Salida de `sus_climate_fill_inmet()` |
| `climate_var` | recomendado | Variable(s) climática(s); `"all"` (predeterminado) |
| `temporal_strategy` | sí | Una de las 10 estrategias (ver abajo) |
| `window_days` | condicional | Tamaño de la ventana (móvil, grados-día, umbral, ponderada) |
| `lag_days` | condicional | Rezago(s) para `discrete_lag` / máx. para `distributed_lag` |
| `offset_days` | condicional | `c(W1, W2)` para `offset_window` |
| `temp_base` / `gdd_temp_var` | condicional | Base térmica y variable para `degree_days` |
| `threshold_value` / `threshold_direction` | condicional | Umbral para `*_exceedance` |
| `climate_region` | opcional | `"auto"` (predeterminado), `"tropical"`, `"subtropical"`, `"temperate"` |
| `min_obs` | opcional | Proporción mínima de observaciones válidas en la ventana (predeterminado `0.7`) |

**Estrategias temporales (`temporal_strategy`):** `exact`, `discrete_lag`,
`moving_window`, `offset_window`, `distributed_lag`, `degree_days`, `seasonal`,
`threshold_exceedance`, `cold_wave_exceedance`, `weighted_window`.

**Retorno:** `climasus_df` con los datos de salud y las variables climáticas
integradas como nuevas columnas.

# Fórmulas

**Promedio móvil retroactivo (`moving_window`, ventana de $W$ días).** La
exposición acumulada del día $t$ es el promedio de las observaciones de
$t-W+1$ hasta $t$ — nunca usa el futuro (evita el sesgo de anticipación):

$$
\bar{x}_t^{(W)} = \frac{1}{W} \sum_{\ell=0}^{W-1} x_{t-\ell}
$$

**Rezago discreto (`discrete_lag`).** La exposición es el valor observado
exactamente $L$ días antes del evento:

$$
x_t^{(L)} = x_{t-L}
$$

**Grados-día (`degree_days`, base $T_b$).** Acumulación del exceso de
temperatura sobre la base a lo largo de la ventana (estrés térmico):

$$
\mathrm{GDD}_t = \sum_{\ell=0}^{W-1} \max\!\left(x_{t-\ell} - T_b,\; 0\right)
$$

**Excedencia de umbral (`threshold_exceedance`).** Número de días en la
ventana en que la temperatura supera el umbral $\tau$ (proxy de ola de
calor):

$$
N_t = \sum_{\ell=0}^{W-1} \mathbb{1}\!\left(x_{t-\ell} > \tau\right)
$$

# Resultados ilustrados

```{r fig-serie, eval=TRUE, echo=FALSE}
fig_ou_nota("figuras/inmet_serie.png", .nota_gerar)
```

**Figura 1.** Temperatura media diaria observada en la estación A701 (São
Paulo – Mirante de Santana), 2014–2019. La estacionalidad de invierno
(temperaturas menores entre junio y agosto) es nítida y será el eje del
alineamiento con la mortalidad de adultos mayores.

```{r tab-resumo, eval=TRUE, echo=FALSE}
tbl_ou_nota("dados/inmet_resumo.rds", .nota_gerar,
            caption = "Tabla 1. Cobertura y lagunas de la serie importada (antes del relleno).")
```

```{r fig-fill, eval=TRUE, echo=FALSE}
fig_ou_nota("figuras/inmet_fill.png", .nota_gerar)
```

**Figura 2.** Resultado del relleno de lagunas (`sus_climate_plot_fill()`):
la serie observada con los valores imputados por XGBoost destacados. La
imputación preserva los ciclos diario y estacional, en lugar de "aplanar"
los tramos faltantes.

```{r tab-metricas, eval=TRUE, echo=FALSE}
tbl_ou_nota("dados/inmet_fill_metricas.rds", .nota_gerar,
            caption = "Tabla 2. Métricas de evaluación del relleno (lagunas artificiales MCAR): RMSE, MAE, R² y n. de lagunas por estación.")
```

```{r fig-normais, eval=TRUE, echo=FALSE}
fig_ou_nota("figuras/inmet_normais.png",
            "Figura 3 no disponible: las normales climatológicas requieren acceso al portal del INMET. Vuelva a ejecutar el script de generación con internet.")
```

**Figura 3.** Ciclo anual de las normales climatológicas de temperatura
(1991–2020) para el estado de São Paulo. Las normales proporcionan la línea
base climatológica contra la cual se miden anomalías y extremos en los
tutoriales siguientes.

```{r fig-lag, eval=TRUE, echo=FALSE}
fig_ou_nota("figuras/inmet_lag.png", .nota_gerar)
```

**Figura 4.** Exposición a la temperatura por estrategia temporal en el
invierno de 2014 (RMSP): el valor del **mismo día** (`exact`) oscila más,
mientras que el **promedio móvil de 7 días** (`moving_window`) suaviza la
señal y captura la exposición acumulada — elección que refleja el mecanismo
biológico de interés en el modelo final.

# Referencias

- Bhaskaran, K., Gasparrini, A., Hajat, S., Smeeth, L., & Armstrong, B. (2013).
  Time series regression studies in environmental epidemiology.
  *International Journal of Epidemiology*, 42(4), 1187–1195.
- Chen, T., & Guestrin, C. (2016). XGBoost: A scalable tree boosting system.
  *Proceedings of the 22nd ACM SIGKDD*, 785–794.
- Gasparrini, A. (2011). Distributed lag linear and non-linear models in R: the
  package dlnm. *Journal of Statistical Software*, 43(8), 1–20.
- Gasparrini, A., Armstrong, B., & Kenward, M. G. (2010). Distributed lag
  non-linear models. *Statistics in Medicine*, 29(21), 2224–2234.
- Geirinhas, J. L., et al. (2018). Climatic and synoptic characterization of heat
  waves in Brazil. *International Journal of Climatology*, 38(4), 1760–1776.
- Saldanha, R. de F., Bastos, R. R., & Barcellos, C. (2019). Microdatasus:
  pacote para download e pré-processamento de microdados do DATASUS.
  *Cadernos de Saúde Pública*, 35(9), e00032419.
- INMET — Instituto Nacional de Meteorologia. Dados históricos.
  Disponible en: <https://portal.inmet.gov.br/dadoshistoricos>.

---

# Navegación

- [Volver al hub de tutoriales](tutorials.html)
- **Anterior:** [Tutorial 6 — Vínculo Socioeconómico (Censo)](06-socioeconomico.html)
- **Siguiente:** [Tutorial 8 — Clima en Grilla y Datos Ambientales (ERA5/CHIRPS)](08-clima-grade.html)
