---
title: "Estudio de Caso 3: Mortalidad Cardiovascular en Adultos Mayores y Olas de Calor en São Paulo"
subtitle: "Pipeline completo SIM-DO + INMET + olas de calor | São Paulo | 2016–2023"
author:
  - name: "Dr. Max Anjos"
date: "`r format(Sys.Date(), '%d %B, %Y')`"
output:
  html_document:
    toc: true
    toc_depth: 4
    toc_float:
      collapsed: true
      smooth_scroll: true
    number_sections: true
    theme: flatly
    highlight: tango
    code_folding: show
    code_download: true
    self_contained: true
    df_print: paged
---

```{css, echo=FALSE}
/* ── Variáveis de Cores Modernas ────────────────── */
:root {
  --primary-color: #1D9E75;
  --dark-green: #0f3d2e;
  --bg-light: #f8faf9;
  --text-main: #1a1a1a;
  --code-bg: #fdfdfd;
  --warning-orange: #ff9800;
  --info-blue: #2196f3;
  --pipeline-purple: #9b59b6;
}

html {
  scroll-behavior: smooth;
}

body {
  font-family: 'Source Serif 4', Georgia, serif;
  font-size: 18px;
  color: var(--text-main);
  background-color: #fff;
  line-height: 1.6;
}

/* ── Títulos com Inter-spacing ─────────────────── */
h1, h2, h3, h4 {
  font-family: 'Inter', sans-serif;
  font-weight: 700;
  color: var(--dark-green);
}

h1.title {
  font-size: 2.8em;
  border-bottom: 4px solid var(--primary-color);
  padding-bottom: 10px;
  margin-bottom: 1.5rem;
}

h2 {
  margin-top: 2rem;
  border-left: 4px solid var(--primary-color);
  padding-left: 1rem;
}

/* ── Code Blocks Estilizados ────────────────────── */
pre.r, pre.sourceCode {
  background-color: var(--code-bg);
  border: 1px solid #e1e1e1;
  border-left: 5px solid var(--primary-color) !important;
  border-radius: 8px;
  box-shadow: 0 2px 4px rgba(0,0,0,0.05);
  padding: 1rem;
}

/* ── Custom Callouts (Estilo Quarto) ────────────── */
.callout {
  padding: 1.2em 1.5em;
  margin: 1.5em 0;
  border-radius: 8px;
  border-left: 6px solid;
  background-color: var(--bg-light);
}

.callout-note {
  background-color: #f0f7ff;
  border-color: #007bff;
}

.callout-tip {
  background-color: #e8f5e9;
  border-color: #1D9E75;
}

.callout-warning {
  background-color: #fff3e0;
  border-color: #ff9800;
}

.callout-info {
  background-color: #e3f2fd;
  border-color: #2196f3;
}

.callout-important {
  background-color: #fef2e8;
  border-color: #ff6b6b;
}

/* ── Pipeline cards ───────────────────────────────── */
.pipeline-grid {
  display: grid;
  grid-template-columns: repeat(auto-fit, minmax(280px, 1fr));
  gap: 1.5rem;
  margin: 2rem 0;
}

.pipeline-card {
  background: white;
  border-radius: 12px;
  padding: 1.5rem;
  border: 1px solid #e1e1e1;
  transition: transform 0.2s ease, box-shadow 0.2s ease;
  cursor: pointer;
}

.pipeline-card:hover {
  transform: translateY(-4px);
  box-shadow: 0 8px 24px rgba(0,0,0,0.1);
}

.pipeline-icon {
  font-size: 2rem;
  margin-bottom: 1rem;
}

.pipeline-card h3 {
  margin-top: 0;
  color: var(--primary-color);
  font-size: 1.1rem;
}

.pipeline-card p {
  font-size: 0.85rem;
  color: var(--text-main);
  margin-bottom: 0;
}

.pipeline-badge {
  display: inline-block;
  background-color: var(--primary-color);
  color: white;
  font-size: 0.7rem;
  padding: 2px 8px;
  border-radius: 12px;
  margin-top: 0.5rem;
}

/* ── Table styling ───────────────────────────────── */
table {
  width: 100%;
  border-collapse: collapse;
  margin: 1.5rem 0;
}

th, td {
  padding: 12px;
  text-align: left;
  border-bottom: 1px solid #e1e1e1;
}

th {
  background-color: var(--bg-light);
  font-weight: 600;
  color: var(--dark-green);
}

tr:hover {
  background-color: var(--bg-light);
}

/* ── Workflow container ─────────────────────────── */
.workflow-container {
  background: linear-gradient(135deg, #f8faf7 0%, #ffffff 100%);
  border-radius: 12px;
  padding: 1.5rem;
  margin: 1.5rem 0;
  border: 1px solid rgba(16, 185, 129, 0.2);
  overflow-x: auto;
}

.workflow-steps {
  display: flex;
  flex-wrap: wrap;
  justify-content: center;
  gap: 0.5rem;
  font-family: 'Inter', monospace;
  font-size: 0.8rem;
}

.workflow-step {
  background: var(--primary-color);
  color: white;
  padding: 0.5rem 1rem;
  border-radius: 20px;
  white-space: nowrap;
}

.workflow-arrow {
  color: var(--primary-color);
  font-weight: bold;
  font-size: 1.2rem;
}

/* ── Comparison container ───────────────────────── */
.comparison-container {
  display: grid;
  grid-template-columns: 1fr 1fr;
  gap: 1.5rem;
  margin: 1.5rem 0;
}

.comparison-box {
  background: var(--bg-light);
  border-radius: 8px;
  padding: 1rem;
}

.comparison-box pre {
  margin: 0;
  font-size: 0.8rem;
}

/* ── Botão GitHub aprimorado ───────────────────── */
.github-feedback-btn {
  display: inline-flex;
  align-items: center;
  gap: 8px;
  background-color: #24292e;
  color: white;
  padding: 10px 20px;
  border-radius: 6px;
  text-decoration: none;
  font-family: sans-serif;
  transition: background-color 0.2s;
  margin-top: 1rem;
}

.github-feedback-btn:hover {
  background-color: #2c3e50;
  color: white;
  text-decoration: none;
}

/* ── Responsive ─────────────────────────────────── */
@media (max-width: 768px) {
  body {
    font-size: 16px;
  }

  h1.title {
    font-size: 2rem;
  }

  .workflow-steps {
    flex-direction: column;
    align-items: center;
  }

  .workflow-arrow {
    transform: rotate(90deg);
  }

  .pipeline-grid {
    grid-template-columns: 1fr;
  }

  .comparison-container {
    grid-template-columns: 1fr;
  }

  th, td {
    padding: 8px;
    font-size: 0.85rem;
  }
}

@media (prefers-reduced-motion: reduce) {
  .pipeline-card,
  .github-feedback-btn {
    transition: none;
  }
}
```

```{r setup, include=FALSE}
knitr::opts_chunk$set(
  echo    = TRUE,
  eval    = FALSE,
  warning = FALSE,
  message = FALSE,
  comment = "#>",
  fig.align = "center",
  out.width = "80%",
  fig.retina = 2
)
```

# Objetivo

Este estudio de caso cuantifica el exceso de mortalidad cardiovascular en personas mayores de 65 años durante periodos de olas de calor en São Paulo, de 2016 a 2023. El pipeline integra datos diarios del SIM-DO con la detección automática de olas de calor mediante los criterios de la OMS (WHO) y de la Organización Meteorológica Mundial (WMO), usando la función `sus_climate_compute_heatwaves()`. El producto final es un dataset diario con banderas de ola de calor por método, listo para modelado de series temporales con control de estacionalidad y tendencia.

# Contexto Científico

Las enfermedades cardiovasculares son la principal causa de muerte en la población brasileña mayor de 55 años, responsables de más del 30% de los óbitos en regiones metropolitanas. En periodos de calor extremo, el organismo humano activa mecanismos de termorregulación — vasodilatación periférica, taquicardia y sudoración — que aumentan la demanda cardiaca. En los adultos mayores, cuya capacidad de termorregulación y reserva cardiaca están reducidas, este estrés fisiológico puede precipitar infarto agudo de miocardio, insuficiencia cardiaca y accidente cerebrovascular (Gasparrini et al., 2017). Estudios multipaís estiman que el riesgo relativo de muerte cardiovascular aumenta 20–30% durante olas de calor en poblaciones de países de ingresos medios (Vicedo-Cabrera et al., 2021).

São Paulo es simultáneamente la mayor ciudad del hemisferio sur y una de las mayores islas de calor urbanas de América del Sur. La temperatura media máxima en el verano paulistano ha aumentado 0,4–0,6 °C por década en los últimos 50 años (Marengo et al., 2020), con episodios de calor extremo cada vez más frecuentes e intensos. La heterogeneidad intraurbana — entre el centro histórico y las periferias, entre áreas arboladas y zonas industriales — aumenta la incertidumbre en la atribución de exposición a nivel individual, pero el análisis a nivel de UF, utilizado en este estudio de caso, es adecuado para estimar el impacto poblacional.

La detección de olas de calor utiliza dos criterios complementarios: el criterio de la OMS (WHO), que define ola de calor como temperatura máxima por encima del percentil 90 de la serie de referencia (1981–2010) durante al menos 3 días consecutivos; y el criterio de la WMO, que usa la misma lógica pero aplicada a la temperatura media diaria. La combinación de ambos criterios permite comparar la sensibilidad y especificidad de cada definición en la captura del exceso de mortalidad.

# Datos Utilizados

| Fuente | Sistema | Variables | UF | Periodo |
|-------|---------|-----------|-----|---------|
| DATASUS | SIM-DO | Óbitos por CID-10 I00–I99 (cardiovascular) | SP | 2016–2023 |
| INMET | Estaciones automáticas | Temperatura máxima (tair_max_c), temperatura mínima (tair_min_c), temperatura de bulbo seco (tair_dry_bulb_c) | SP | 2016–2023 |

```{=html}
<div class="callout callout-note">
  <strong>Periodo de referencia climática:</strong> El periodo 1981–2010 es el estándar WMO de 30 años usado para calcular percentiles climatológicos. Está disponible en las series históricas del INMET y es utilizado automáticamente por <code>sus_climate_compute_heatwaves()</code> cuando se especifican <code>baseline_start</code> y <code>baseline_end</code>.
</div>
```

# Pipeline Completo

```{r pipeline-ec03, eval=FALSE}
library(climasus4r)

# --- 1. Saude — obitos cardiovasculares em idosos ---
df_saude <- sus_data_import(
  uf     = "SP",
  year   = 2016:2023,
  system = "SIM-DO",
  lang   = "pt"
) |>
  sus_data_clean_encoding(lang = "pt") |>
  sus_data_standardize(lang = "pt") |>
  sus_data_filter_cid(disease_group = "cardiovascular", lang = "pt") |>
  sus_data_create_variables(
    create_age_groups = TRUE,
    age_breaks        = c(0, 65, 75, 85, Inf),
    age_labels        = c("< 65", "65-74", "75-84", "85+"),
    lang              = "pt"
  ) |>
  sus_data_filter_demographics(
    age_range = c(65, Inf),
    lang      = "pt"
  ) |>
  sus_data_aggregate(
    time_unit = "day",
    group_by  = "age_group",
    lang      = "pt"
  )

# --- 2. Clima bruto + preenchimento de falhas ---
df_clima_bruto <- sus_climate_inmet(
  uf       = "SP",
  year     = 2016:2023,
  variable = c("tair_max_c", "tair_min_c", "tair_dry_bulb_c"),
  lang     = "pt"
) |>
  sus_climate_fill_inmet(method = "random_forest", lang = "pt")

# --- 3. Deteccao de ondas de calor ---
df_clima_hw <- sus_climate_compute_heatwaves(
  df             = df_clima_bruto,
  method         = c("WHO", "WMO"),
  baseline_start = "1981-01-01",
  baseline_end   = "2010-12-31",
  percentile     = 90,
  min_duration   = 3L,
  lang           = "pt"
)

# --- 4. Integracao saude + clima com bandeiras de onda de calor ---
df_final <- sus_climate_aggregate(
  df_health  = df_saude,
  df_climate = df_clima_hw$daily_flag,
  strategy   = "threshold_exceedance",
  group_by   = "age_group",
  lang       = "pt"
)
```

# Explicación Paso a Paso

## `sus_data_filter_cid()` con `disease_group = "cardiovascular"`

El grupo `"cardiovascular"` cubre el Capítulo IX de la CID-10: I00–I99 (Enfermedades del Aparato Circulatorio). Esto incluye infarto agudo de miocardio (I21–I22), insuficiencia cardiaca (I50), accidente cerebrovascular isquémico (I63) y hemorrágico (I61), arritmias cardiacas (I46–I49), miocardiopatías (I42–I43) y cardiopatía isquémica (I20–I25). Para estudios de calor, es común restringir el análisis a un subgrupo más específico; el filtrado adicional por CID puede hacerse con `dplyr::filter()` después de la etapa de estandarización.

## `time_unit = "day"` en la agregación — ¿por qué resolución diaria?

El efecto agudo del calor sobre la mortalidad cardiovascular se manifiesta con un desfase corto: estudios DLNM estiman que el pico del riesgo relativo ocurre en el lag 0–2 días después de la exposición (Gasparrini et al., 2017). La agregación semanal perdería esa dinámica temporal. La resolución diaria también permite calcular el exceso diario de mortalidad respecto a una línea base estacional, un enfoque estándar en estudios de vigilancia de eventos extremos.

## `sus_climate_compute_heatwaves()` — Detección automática de olas de calor

Esta función es el diferencial de este estudio de caso respecto a los estudios 1 y 2. Recibe el dataset climático diario ya rellenado y devuelve una lista con tres elementos:

- **`$events`**: tibble con los eventos de ola de calor detectados — fecha de inicio, fecha de fin, duración en días, intensidad media (grados por encima del percentil) y clase de severidad (moderada: 3–4 días; severa: 5–6 días; extrema: 7+ días).
- **`$daily_flag`**: dataset diario con variables binarias `hw_who_flag` y `hw_wmo_flag` (1 = día dentro de una ola de calor según el criterio correspondiente, 0 = día normal).
- **`$annual_summary`**: resumen anual con número de eventos, días totales de ola de calor, y temperatura máxima del evento más intenso de cada año.

El argumento `baseline_start = "1981-01-01"` y `baseline_end = "2010-12-31"` define el periodo de referencia climática (norma climatológica WMO) a partir del cual se calculan los percentiles. El `percentile = 90` define el umbral de temperatura para el criterio WHO. `min_duration = 3L` exige al menos 3 días consecutivos por encima del umbral para caracterizar una ola de calor.

```{=html}
<div class="callout callout-tip">
  <strong>Criterios WHO vs. WMO:</strong> El criterio WHO usa la temperatura <em>máxima</em> diaria > P90 durante >= 3 días consecutivos. El criterio WMO usa la temperatura <em>media</em> diaria > P90 durante >= 3 días. El criterio WHO es más sensible a picos diurnos; el WMO captura mejor el estrés térmico nocturno acumulado, más relevante para los adultos mayores.
</div>
```

## `strategy = "threshold_exceedance"` en `sus_climate_aggregate()`

La estrategia `"threshold_exceedance"` realiza una unión temporal entre el dataset de salud y el `$daily_flag` devuelto por `sus_climate_compute_heatwaves()`. Las variables `hw_who_flag` y `hw_wmo_flag` se agregan al dataset diario de mortalidad, permitiendo que el usuario use directamente estas banderas como covariable binaria en modelos GLM, modelos de regresión de Poisson con efectos fijos de día de la semana y términos de Fourier para estacionalidad, o como variable de estratificación en estudios case-crossover.

# Resultado Esperado

Tras la ejecución del pipeline, `df_final` es un objeto `climasus_df` con las siguientes columnas principales:

| Columna | Tipo | Descripción |
|--------|------|-----------|
| `date` | Date | Fecha del óbito (resolución diaria) |
| `age_group` | factor | Grupo etario de los adultos mayores (65–74, 75–84, 85+) |
| `n_deaths` | integer | Conteo diario de óbitos cardiovasculares |
| `hw_who_flag` | integer | Bandera diaria de ola de calor (criterio WHO) |
| `hw_wmo_flag` | integer | Bandera diaria de ola de calor (criterio WMO) |
| `tair_max_c` | double | Temperatura máxima diaria (°C) |
| `tair_min_c` | double | Temperatura mínima diaria (°C) |

```{=html}
<div class="callout callout-tip">
  <strong>Explorando los eventos detectados:</strong> Use <code>df_clima_hw$events</code> para obtener la lista de todas las olas de calor detectadas, con fecha de inicio, fin, duración e intensidad. Use <code>df_clima_hw$annual_summary</code> para el resumen por año.
</div>
```

# Próximos Pasos

Con el dataset diario integrado, los análisis estadísticos subsecuentes más utilizados en la literatura son:

- **Modelado de series temporales con DLNM**: estimar la función de respuesta-exposición temperatura-mortalidad con distribución de lag de 0 a 10 días, controlando por estacionalidad (Fourier), tendencia lineal y día de la semana. Consulte el tutorial [Modelado DLNM](mod-01-dlnm.html).
- **Análisis de mortalidad atribuible**: estimar el número absoluto de muertes atribuibles al calor extremo y a olas de calor específicas, con intervalos de incertidumbre mediante bootstrapping. Consulte el tutorial [Mortalidad Atribuible](mod-02-atribuivel.html).
- **Estudio case-crossover**: diseño epidemiológico adecuado para estimar el efecto de exposiciones agudas (como las olas de calor) sobre desenlaces raros, controlando automáticamente por factores de confusión de periodo largo.

# Referencias

Gasparrini, A., Guo, Y., Sera, F., et al. (2017). Projections of temperature-related excess mortality under climate change scenarios. *Lancet Planetary Health*, 1(9), e360–e367.

Vicedo-Cabrera, A. M., Scovronick, N., Sera, F., et al. (2021). The burden of heat-related mortality attributable to recent human-induced climate change. *Nature Climate Change*, 11, 492–500.

Marengo, J. A., Camargo, A. P., Alves, L. M., et al. (2020). Trends in extreme rainfall and hydrogeometeorological disasters in the Metropolitan Area of Sao Paulo: a review. *Climatic Change*, 161, 225–240.

Nairn, J. R., & Fawcett, R. J. B. (2015). The excess heat factor: a metric for heatwave intensity and its use in classifying heatwave severity. *International Journal of Environmental Research and Public Health*, 12(1), 227–253.

Brasil, Ministerio da Saude (2022). *SIM — Sistema de Informacoes sobre Mortalidade*. Brasilia: DATASUS. Disponible en: https://datasus.saude.gov.br/

---

```{=html}
<p><a href="ec-02-dengue-clima.html">&larr; Estudio 2</a> &nbsp;|&nbsp; <a href="ec-04-hospitalizacoes-frio.html">Siguiente: Estudio 4 &rarr;</a></p>
```

---

## ¿Tiene comentarios o sugerencias?

¿Tiene alguna idea de mejora o encontró algún error? Haga clic en el botón de abajo para abrir un nuevo *issue* en GitHub y compartir sus sugerencias directamente con nosotros.

```{=html}
<a href='https://github.com/ByMaxAnjos/climasus4r/issues/new' class="github-feedback-btn">
  <svg xmlns="http://www.w3.org/2000/svg" width="18" height="18" viewBox="0 0 24 24" fill="currentColor">
    <path d="M12 0C5.37 0 0 5.37 0 12c0 5.31 3.435 9.795 8.205 11.385.6.105.825-.255.825-.57 0-.285-.015-1.23-.015-2.235-3.015.555-3.795-.735-4.035-1.41-.135-.345-.72-1.41-1.23-1.695-.42-.225-1.02-.78-.015-.795.945-.015 1.62.87 1.845 1.23 1.08 1.815 2.805 1.305 3.495.99.105-.78.42-1.305.765-1.605-2.67-.3-5.46-1.335-5.46-5.925 0-1.305.465-2.805 5.625-5.475 5.925.435.375.81 1.095.81 2.22 0 1.605-.015 2.895-.015 3.3 0 .315.225.69.825.57A12.02 12.02 0 0 0 24 12c0-6.63-5.37-12-12-12z"/>
  </svg>
  Abrir issue en GitHub
</a>
```
