---
title: "Modelado 05: Machine Learning (Gradient Boosting / XGBoost)"
author: "Equipo climasus4r"
date: "`r format(Sys.Date(), '%d/%m/%Y')`"
output:
  html_document:
    toc: true
    toc_depth: 4
    toc_float:
      collapsed: true
      smooth_scroll: true
    number_sections: true
    theme: flatly
    highlight: tango
    code_folding: show
    code_download: true
    self_contained: true
    df_print: paged
---

```{css, echo=FALSE}
/* -- Variaveis de Cores Modernas -- */
:root {
  --primary-color: #1D9E75;
  --dark-green: #0f3d2e;
  --bg-light: #f8faf9;
  --text-main: #1a1a1a;
  --code-bg: #fdfdfd;
  --warning-orange: #ff9800;
  --info-blue: #2196f3;
}
html { scroll-behavior: smooth; }
body { font-family: 'Source Serif 4', Georgia, serif; font-size: 18px; color: var(--text-main); background-color: #fff; line-height: 1.6; }
h1, h2, h3, h4 { font-family: 'Inter', sans-serif; font-weight: 700; color: var(--dark-green); }
h1.title { font-size: 2.8em; border-bottom: 4px solid var(--primary-color); padding-bottom: 10px; margin-bottom: 1.5rem; }
h2 { margin-top: 2rem; border-left: 4px solid var(--primary-color); padding-left: 1rem; }
pre.r, pre.sourceCode { background-color: var(--code-bg); border: 1px solid #e1e1e1; border-left: 5px solid var(--primary-color) !important; border-radius: 8px; box-shadow: 0 2px 4px rgba(0,0,0,0.05); padding: 1rem; }
.callout { padding: 1.2em 1.5em; margin: 1.5em 0; border-radius: 8px; border-left: 6px solid; background-color: var(--bg-light); }
.callout-note { background-color: #f0f7ff; border-color: #007bff; }
.callout-tip { background-color: #e8f5e9; border-color: #1D9E75; }
.callout-warning { background-color: #fff3e0; border-color: #ff9800; }
.workflow-container { background: linear-gradient(135deg, #f8faf7 0%, #ffffff 100%); border-radius: 12px; padding: 1.5rem; margin: 1.5rem 0; border: 1px solid #dce8e1; overflow-x: auto; }
.workflow-steps { display: flex; flex-wrap: wrap; justify-content: center; gap: 0.5rem; font-family: 'Inter', monospace; font-size: 0.8rem; }
.workflow-step { background: var(--primary-color); color: white; padding: 0.5rem 1rem; border-radius: 20px; white-space: nowrap; }
.workflow-arrow { color: var(--primary-color); font-weight: bold; font-size: 1.2rem; }
.feature-grid { display: grid; grid-template-columns: repeat(auto-fit, minmax(280px, 1fr)); gap: 1.5rem; margin: 2rem 0; }
.feature-card { background: white; border-radius: 12px; padding: 1.5rem; border: 1px solid #e1e1e1; transition: transform 0.2s ease, box-shadow 0.2s ease; text-align: center; }
.feature-card:hover { transform: translateY(-4px); box-shadow: 0 8px 24px rgba(0,0,0,0.1); }
.feature-icon { font-size: 2rem; margin-bottom: 1rem; }
.feature-card h3 { margin-top: 0; color: var(--primary-color); font-size: 1.1rem; }
table { width: 100%; border-collapse: collapse; margin: 1.5rem 0; }
th, td { padding: 12px; text-align: left; border-bottom: 1px solid #e1e1e1; }
th { background-color: var(--bg-light); font-weight: 600; color: var(--dark-green); }
.github-feedback-btn { display: inline-flex; align-items: center; gap: 8px; background-color: #24292e; color: white; padding: 10px 20px; border-radius: 6px; text-decoration: none; font-family: sans-serif; transition: background-color 0.2s; margin-top: 1rem; }
.github-feedback-btn:hover { background-color: #2c3e50; color: white; text-decoration: none; }
@media (max-width: 768px) { body { font-size: 16px; } h1.title { font-size: 2rem; } .workflow-steps { flex-direction: column; align-items: center; } }
```


```{r setup, include=FALSE}
# ATENCIÓN — estrategia de pre-renderizado.
# Este tutorial NO ajusta modelos durante el renderizado. Todas las figuras y
# tablas fueron generadas UNA vez por el script scripts/modelagem_05_ml.R y
# aquí solo se cargan (PNG vía include_graphics; RDS vía readRDS).
# Por ello, los chunks didácticos de abajo usan eval = FALSE: el código se
# muestra, pero no se ejecuta en el momento del knit.
knitr::opts_chunk$set(echo = TRUE, eval = FALSE, message = FALSE, warning = FALSE)

# Helpers para mostrar artefactos de forma robusta: si el archivo aún no fue
# generado (el script de generación no se ejecutó), muestran una nota en vez
# de romper el knit. Así la viñeta se renderiza en cualquier momento.
fig_ou_nota <- function(path, nota) {
  if (file.exists(path)) knitr::include_graphics(path)
  else knitr::asis_output(paste0("> *", nota, "*"))
}
tbl_ou_nota <- function(path, nota, caption = NULL) {
  if (file.exists(path)) knitr::kable(readRDS(path), caption = caption)
  else knitr::asis_output(paste0("> *", nota, "*"))
}
.nota_gerar <- "Artefacto no disponible — ejecute `Rscript scripts/modelagem_05_ml.R` (desde la raíz del paquete) para generarlo."
```

# Objetivo

Al final de este tutorial usted será capaz de **entrenar un modelo de Machine
Learning basado en Gradient Boosting (XGBoost)** para predecir recuentos
diarios de desenlaces de salud a partir de features climáticas, de calendario
y socioespaciales — usando `sus_mod_ml()` —, y de **visualizar los
resultados** (importancia de variables, ajuste CV, curva de convergencia) con
`sus_mod_plot_ml()`.

El `sus_mod_ml()` **complementa**, sin sustituir, la familia DLNM/metaanálisis
de `climasus4r`: el DLNM estima la **relación causal** no lineal y rezagada
entre temperatura y salud; el XGBoost se enfoca en la **precisión predictiva**
en un espacio de features más amplio, simultáneo (clima + calendario +
socioeconómico) y sin supuestos paramétricos sobre la forma funcional.

# Contexto científico

## Gradient Boosting para datos de recuento en salud

El **Gradient Boosting** (Friedman, 2001) es una técnica de aprendizaje
automático que construye modelos aditivos de forma iterativa: cada nuevo
árbol de decisión corrige los errores de los anteriores, minimizando una
función de pérdida. El **XGBoost** (Chen & Guestrin, 2016) es la
implementación regularizada más utilizada en la práctica, con paralelismo
eficiente y control de sobreajuste mediante regularización L1/L2 y
submuestreo.

Para desenlaces de **recuento** (defunciones, hospitalizaciones, casos), el
objetivo `"count:poisson"` minimiza la **desviancia de Poisson**, equivalente
a un modelo log-lineal:

$$
\ell(\theta) = -\sum_{i=1}^{n} \left[ y_i \log(\hat{y}_i) - \hat{y}_i \right]
$$

donde $\hat{y}_i = \exp\!\left(\sum_{k=1}^{K} f_k(\mathbf{x}_i)\right)$ es la
predicción del ensamble de $K$ árboles y $f_k$ es el $k$-ésimo árbol con pesos
regularizados. La predicción final está en la escala de **recuentos**
(lambda de Poisson).

El número óptimo de árboles ($K^*$) se determina mediante **validación
cruzada con early stopping**: el entrenamiento se detiene cuando la métrica
de validación no mejora durante `early_stopping` rondas consecutivas,
previniendo el sobreajuste. Sea $\mathcal{L}^{(t)}_\text{cv}$ la métrica en el
fold de validación en la ronda $t$:

$$
K^* = \arg\min_{t \in \{1,\ldots,T\}} \mathcal{L}^{(t)}_\text{cv}
\quad \text{con parada si } \mathcal{L}^{(t+r)}_\text{cv} \geq
\mathcal{L}^{(t)}_\text{cv} \;\forall\, r \leq \texttt{early\_stopping}
$$

## Validación cruzada agrupada por municipio

Los datos de salud ambiental tienen estructura de **panel** (municipios
$\times$ días). Si las observaciones de un mismo municipio aparecen tanto en
el entrenamiento como en la validación, el modelo aprende el efecto fijo del
municipio — y la métrica de CV sobreestima la capacidad de generalización
para **nuevos** municipios. El `sus_mod_ml()` resuelve esto con **validación
cruzada agrupada** (`id_col`): cada grupo (municipio) queda íntegramente en un
único fold, garantizando que el modelo se valide en municipios que no vio
durante el entrenamiento. El resultado son **predicciones fuera de la
muestra** (OOF — Out-of-Fold) verdaderamente generalizables.

## Importancia de variables: Gain

XGBoost calcula tres métricas de importancia por feature:

| Métrica | Interpretación |
|---------|---------------|
| **Gain** | Reducción media de la pérdida por división que usa esta variable. Principal métrica de relevancia predictiva. |
| **Cover** | Número medio de observaciones afectadas por divisiones de esta variable. Indica alcance. |
| **Frequency** | Proporción de todas las divisiones que usan esta variable. Indica frecuencia de uso. |

> **Caso conductor.** Investigamos la **temperatura y los desenlaces de salud
> en personas mayores (60+) en la Región Metropolitana de São Paulo,
> 2014–2019** (respiratorias J00–J99). En este tutorial entrenamos un
> XGBoost para **predecir el recuento diario de defunciones** a partir de
> features climáticas (temperatura media, humedad, presión) y de calendario
> (día de la semana, mes, tendencia). La validación cruzada está agrupada
> por municipio para evitar fuga de información entre entrenamiento y
> validación.

# Datos utilizados

| Entrada | Archivo | Papel |
|---------|---------|-------|
| Serie diaria de salud | `dados/caso_serie.rds` | Desenlace (`n_obitos`) e identificador de municipio |
| Datos climáticos (estación INMET) | `dados/caso_clima_estacao.rds` | Features climáticas (`tair_c`, `rh_pct`, `pressao_hpa`) por municipio y día |
| Datos socioeconómicos | `dados/caso_socio.rds` | Features adicionales (IDHM, Gini) por municipio |

Si algún archivo de entrada está ausente, el script genera automáticamente
una serie **sintética mínima realista** (12 municipios, 6 años, señal
temperatura–salud en curva V) con aviso explícito, para que el pipeline se
complete incluso sin la cadena completa.

**Features construidas por el script:**

| Feature | Tipo | Descripción |
|---------|------|-----------|
| `tair_c` | Climática | Temperatura media del aire (°C) |
| `rh_pct` | Climática | Humedad relativa (%) |
| `pressao_hpa` | Climática | Presión atmosférica (hPa) |
| `tair_c_sq` | Climática (derivada) | Temperatura al cuadrado (efecto no lineal) |
| `tair_c_7d` | Climática (rezago) | Media móvil de 7 días de la temperatura |
| `tair_c_14d` | Climática (rezago) | Media móvil de 14 días de la temperatura |
| `dia_do_ano` | Calendario | Día juliano (1–365) |
| `dia_semana` | Calendario | Día de la semana (1=lun, 7=dom) |
| `mes` | Calendario | Mes (1–12) |
| `ano` | Calendario | Año (2014–2019) |
| `tendencia` | Calendario | Días desde el inicio del período |
| `inverno` | Binario estacional | 1 si junio–agosto, 0 en caso contrario |
| `verao` | Binario estacional | 1 si diciembre–febrero, 0 en caso contrario |
| `fim_semana` | Binario | 1 si sábado o domingo |

# Pipeline completo

Los bloques de abajo reproducen lo que ejecuta el script
`scripts/modelagem_05_ml.R`. Comience cargando el paquete:

```{r carregar}
library(climasus4r)
```

## Cargar los datos de entrada

Los archivos se leen con guarda `file.exists()`, garantizando que el pipeline
se complete incluso sin la cadena anterior. Las rutas son **relativas a la
raíz del paquete** (pues el script se ejecuta desde allí vía
`Rscript scripts/modelagem_05_ml.R`).

```{r carregar-dados}
# Caminhos relativos à raiz do pacote (como o script roda)
path_serie  <- file.path("vignettes-pt", "dados", "caso_serie.rds")
path_clima  <- file.path("vignettes-pt", "dados", "caso_clima_estacao.rds")
path_socio  <- file.path("vignettes-pt", "dados", "caso_socio.rds")

caso_serie <- if (file.exists(path_serie)) readRDS(path_serie)  else NULL
caso_clima <- if (file.exists(path_clima)) readRDS(path_clima)  else NULL
caso_socio <- if (file.exists(path_socio)) readRDS(path_socio)  else NULL

# Se caso_serie ou caso_clima ausentes, o script gera dados sintéticos
# realistas (12 municípios × 6 anos) com sinal temperatura-saúde em curva-V.
```

## Preparar el data.frame de features

`sus_mod_ml()` acepta cualquier `data.frame` (incluido `climasus_df`). Aquí
construimos las features climáticas y de calendario, y opcionalmente
vinculamos features socioeconómicas por municipio.

```{r preparar-features}
# Engenharia de features de calendário
df_model <- caso_serie |>
  dplyr::mutate(
    dia_do_ano   = as.integer(format(date, "%j")),
    dia_semana   = as.integer(format(date, "%u")),
    mes          = as.integer(format(date, "%m")),
    ano          = as.integer(format(date, "%Y")),
    tendencia    = as.integer(date - min(date)),
    inverno      = as.integer(mes %in% 6:8),
    verao        = as.integer(mes %in% c(12, 1, 2)),  # 12:2 geraria 12,11,...,2
    fim_semana   = as.integer(dia_semana >= 6),
    tair_c_sq    = tair_c^2,
    tair_c_7d    = as.numeric(stats::filter(tair_c, rep(1/7,  7), sides = 1)),
    tair_c_14d   = as.numeric(stats::filter(tair_c, rep(1/14, 14), sides = 1))
  ) |>
  dplyr::filter(!is.na(tair_c_14d)) |>
  dplyr::select(-date)               # remove coluna Date (não numérica)

# Opcional: vincular features socioeconômicas
if (!is.null(caso_socio)) {
  df_model <- dplyr::left_join(df_model, caso_socio,
                               by = "municipio",
                               relationship = "many-to-one")
}
```

## Ajustar el modelo XGBoost con `sus_mod_ml()`

```{r ajustar-ml}
ml_fit <- sus_mod_ml(
  df               = df_model,
  outcome_col      = "n_obitos",
  feature_cols     = NULL,          # auto: todas as numéricas exceto outcome e id
  id_col           = "municipio",   # CV agrupada por município (evita vazamento)
  objective        = "count:poisson",
  nrounds          = 500L,
  max_depth        = 6L,
  eta              = 0.05,
  subsample        = 0.8,
  colsample_bytree = 0.8,
  min_child_weight = 1,
  nfold            = 5L,
  early_stopping   = 50L,
  seed             = 42L,
  lang             = "pt",
  verbose          = TRUE
)

# Inspecionar o objeto retornado
print(ml_fit)          # resumo de performance e top features
tidy(ml_fit)           # tibble de predições (observed / fitted / cv_predicted / residual)
```

## Predicción en datos nuevos con `predict()`

El método `predict.climasus_ml()` aplica el modelo entrenado a un
`data.frame` nuevo. Las columnas deben ser las mismas del entrenamiento
(`ml_fit$meta$feature_cols`).

```{r prever-novos}
# Cenário: onda de calor (tair_c = 34 °C) num dia de semana de janeiro
novo_dado <- data.frame(
  tair_c       = 34,    tair_c_sq   = 34^2,
  tair_c_7d    = 32,    tair_c_14d  = 30,
  rh_pct       = 45,    pressao_hpa = 918,
  dia_do_ano   = 15,    dia_semana  = 2,
  mes          = 1,     ano         = 2019,
  tendencia    = 1840,  inverno     = 0,
  verao        = 1,     fim_semana  = 0
)

obitos_previstos <- predict(ml_fit, newdata = novo_dado)
cat("Óbitos previstos (onda de calor):", round(obitos_previstos, 1), "\n")
```

## Visualizaciones con `sus_mod_plot_ml()`

```{r plot-importance}
# Importância das variáveis (Gain) — top 15
sus_mod_plot_ml(
  x           = ml_fit,
  type        = "importance",
  output_type = "plot",
  n_top       = 15L,
  lang        = "pt"
)
```

```{r plot-fit}
# Observado vs. predito CV (out-of-fold) — diagnóstico de ajuste
sus_mod_plot_ml(
  x           = ml_fit,
  type        = "fit",
  output_type = "plot",
  lang        = "pt"
)
```

```{r plot-cv-log}
# Curva de aprendizado: métrica de treinamento e de validação por rodada
sus_mod_plot_ml(
  x           = ml_fit,
  type        = "cv_log",
  output_type = "plot",
  lang        = "pt"
)
```

```{r plot-tabela}
# output_type = "all" retorna lista com $plot, $table e $data
out_imp <- sus_mod_plot_ml(ml_fit, type = "importance", output_type = "all")
out_imp$table   # tibble: Feature, Gain, Cover, Frequency
```

# Características de las funciones

## `sus_mod_ml()` — Ajuste del modelo XGBoost

Entrena un modelo XGBoost de Gradient Boosting para predecir un desenlace de
salud (recuento, tasa o binario) a partir de features numéricas. Incorpora
validación cruzada agrupada con early stopping para determinar el número
óptimo de árboles y devuelve predicciones out-of-fold para diagnóstico
imparcial.

**Argumentos principales:**

| Argumento | Predeterminado | Descripción |
|-----------|--------|-----------|
| `df` | — | `data.frame` o `climasus_df` con outcome y features |
| `outcome_col` | — | Nombre de la columna objetivo (debe ser numérica) |
| `feature_cols` | `NULL` | Columnas predictoras; `NULL` = todas las numéricas excepto outcome e id |
| `id_col` | `NULL` | Columna de agrupamiento para CV sin fuga entre grupos (ej.: municipio) |
| `objective` | `"count:poisson"` | Función de pérdida: `"count:poisson"`, `"reg:squarederror"`, `"binary:logistic"` |
| `nrounds` | `500L` | Número máximo de árboles (rondas de boosting) |
| `max_depth` | `6L` | Profundidad máxima de los árboles |
| `eta` | `0.05` | Tasa de aprendizaje (shrinkage); menor = más conservador, requiere más rondas |
| `subsample` | `0.8` | Fracción de filas muestreadas por árbol (regularización) |
| `colsample_bytree` | `0.8` | Fracción de columnas muestreadas por árbol |
| `min_child_weight` | `1` | Peso mínimo por hoja; aumentar previene el sobreajuste en patrones raros |
| `nfold` | `5L` | Número de folds de CV |
| `early_stopping` | `50L` | Detener si la métrica CV no mejora durante N rondas consecutivas |
| `seed` | `42L` | Semilla aleatoria para reproducibilidad |
| `lang` | `"pt"` | Idioma de los mensajes: `"pt"`, `"en"`, `"es"` |

**Retorno — objeto `climasus_ml` (lista con nombres):**

| Componente | Contenido |
|------------|----------|
| `$predictions` | Tibble: `observed`, `fitted`, `cv_predicted`, `residual`, (e `id_col` si se proporcionó) |
| `$importance` | Tibble ordenado por `Gain`: `Feature`, `Gain`, `Cover`, `Frequency` |
| `$performance` | Lista: `RMSE_train`, `MAE_train`, `R2_train`, `RMSE_cv`, `MAE_cv`, `R2_cv`, `Pearson_cv`, `best_nrounds` |
| `$model` | Objeto `xgb.Booster` final entrenado en el conjunto completo con `best_nrounds` |
| `$cv_log` | `data.frame` del `xgb.cv()` con métrica por ronda (entrenamiento y validación) |
| `$meta` | Lista con todos los parámetros de la llamada (trazabilidad) |

**Métodos S3 disponibles:** `print()`, `summary()`, `tidy()` (predicciones),
`predict()` (datos nuevos).

**Dependencia:** requiere el paquete `xgboost` (Suggests). Si está ausente,
la función lanza un error informativo con la instrucción de instalación.

## `sus_mod_plot_ml()` — Visualizaciones del modelo ML

Produce tres tipos de gráfico diagnóstico a partir de un objeto
`climasus_ml`.

**Argumentos:**

| Argumento | Predeterminado | Descripción |
|-----------|--------|-----------|
| `x` | — | Objeto `climasus_ml` de `sus_mod_ml()` |
| `type` | `"importance"` | Tipo de gráfico: ver tabla abajo |
| `output_type` | `"plot"` | `"plot"` → ggplot2; `"table"` → tibble; `"all"` → lista `$plot/$table/$data` |
| `n_top` | `20L` | Número máximo de features en el gráfico de importancia |
| `interactive` | `FALSE` | `TRUE` convierte a widget `plotly` interactivo |
| `base_size` | `12` | Tamaño base de la fuente ggplot2 |
| `save_plot` | `NULL` | Ruta para guardar el gráfico (PNG/HTML) |
| `lang` | `"pt"` | Idioma de las etiquetas: `"pt"`, `"en"`, `"es"` |

**Tipos de gráfico (`type`):**

| `type` | Qué muestra | Componente de `$` usado |
|--------|-------------|-------------------------|
| `"importance"` | Barras horizontales por feature, ordenadas por Gain (mayor = más predictivo) | `$importance` |
| `"fit"` | Dispersión observado × predicho CV (OOF), con línea de identidad y anotaciones de R² y RMSE | `$predictions` |
| `"cv_log"` | Curva de métrica de entrenamiento y de validación cruzada por ronda, con marcador en la mejor ronda | `$cv_log` |
| `"prediction"` | Serie temporal de los valores predichos (OOF) superpuestos a los observados a lo largo del tiempo | `$predictions` |
| `"residuals"` | Distribución y patrón temporal de los residuos (observado − predicho); detecta heterocedasticidad y patrones estacionales remanentes | `$predictions` |

**Retorno:** `ggplot` (predeterminado), tibble de los datos graficados
(`output_type = "table"`), o lista con nombres con ambos
(`output_type = "all"`).

# Fórmulas y fundamentos matemáticos

## Objetivo XGBoost count:poisson

El ensamble de $K$ árboles $\{f_k\}$ se ajusta minimizando la desviancia de
Poisson regularizada:

$$
\mathcal{L}(\{f_k\}) = \sum_{i=1}^{n}
\underbrace{\left[-y_i \log \hat{y}_i + \hat{y}_i\right]}_{\text{desviância Poisson}}
+ \sum_{k=1}^{K} \underbrace{\Omega(f_k)}_{\text{regularização L1/L2}}
$$

donde $\hat{y}_i = \exp\!\bigl(\sum_{k=1}^K f_k(\mathbf{x}_i)\bigr)$ y
$\Omega(f) = \gamma T + \tfrac{1}{2}\lambda \|\mathbf{w}\|^2 + \alpha \|\mathbf{w}\|_1$
penaliza la complejidad ($T$ = número de hojas, $\mathbf{w}$ = pesos).

## Algoritmo de boosting (paso $t$)

En la ronda $t$, se agrega el árbol $f_t$ que minimiza la aproximación
cuadrática de segundo orden de la pérdida:

$$
\tilde{\mathcal{L}}^{(t)} = \sum_{i=1}^{n}
\left[g_i f_t(\mathbf{x}_i) + \tfrac{1}{2} h_i f_t(\mathbf{x}_i)^2\right]
+ \Omega(f_t)
$$

siendo $g_i = \partial_{\hat{y}} \ell(y_i, \hat{y}_i^{(t-1)})$ y
$h_i = \partial^2_{\hat{y}} \ell(y_i, \hat{y}_i^{(t-1)})$ el gradiente y la
Hessiana de la pérdida.

## Métricas de evaluación

$$
\text{RMSE} = \sqrt{\frac{1}{n}\sum_{i=1}^n (y_i - \hat{y}_i)^2}
\qquad
\text{MAE} = \frac{1}{n}\sum_{i=1}^n |y_i - \hat{y}_i|
\qquad
R^2 = 1 - \frac{\sum (y_i - \hat{y}_i)^2}{\sum (y_i - \bar{y})^2}
$$

Las métricas de CV (sufijo `_cv`) se calculan sobre las **predicciones
out-of-fold**: cada observación es predicha por el modelo que **no la vio**
en el entrenamiento, proporcionando una estimación no sesgada del error de
generalización.

# Resultados ilustrados

```{r fig-importance, eval=TRUE, echo=FALSE}
fig_ou_nota("figuras/modml_importance.png", .nota_gerar)
```

**Figura 1.** Importancia de las variables (Gain) — top 15 features. El Gain
mide la reducción media de la pérdida de Poisson por división que utiliza
cada variable. Las features de temperatura (incluidas medias móviles y
transformaciones no lineales) y de calendario (estacionalidad, tendencia)
suelen liderar. El gráfico es producido por
`sus_mod_plot_ml(type = "importance")`.

```{r fig-fit, eval=TRUE, echo=FALSE}
fig_ou_nota("figuras/modml_fit.png", .nota_gerar)
```

**Figura 2.** Observado versus predicho fuera de la muestra (CV
out-of-fold). Cada punto es un día × municipio; la línea discontinua es la
identidad perfecta (predicho = observado). Las anotaciones de R² y RMSE se
calculan sobre las predicciones OOF — imparciales, pues cada observación fue
predicha por un modelo que no la usó en el entrenamiento. Producido por
`sus_mod_plot_ml(type = "fit")`.

```{r fig-cv-log, eval=TRUE, echo=FALSE}
fig_ou_nota("figuras/modml_cv_log.png", .nota_gerar)
```

**Figura 3.** Curva de convergencia de la validación cruzada. La línea de
entrenamiento (gris) decrece monotónicamente; la línea de validación (azul)
alcanza el mínimo en la mejor ronda (línea vertical discontinua), tras lo
cual el early stopping interrumpe el entrenamiento. La diferencia entre las
curvas cuantifica el sobreajuste. Producido por
`sus_mod_plot_ml(type = "cv_log")`.

```{r fig-features-ts, eval=TRUE, echo=FALSE}
fig_ou_nota("figuras/modml_features_ts.png", .nota_gerar)
```

**Figura 4.** Serie temporal de la feature más importante y de las
defunciones diarias (ambas estandarizadas en z-score) para el año 2017. La
covariación visual ilustra por qué la variable climática lidera la
importancia predictiva: cuando la temperatura baja (invierno paulista), las
defunciones respiratorias aumentan.

```{r fig-performance, eval=TRUE, echo=FALSE}
fig_ou_nota("figuras/modml_performance.png", .nota_gerar)
```

**Figura 5.** Comparación de las métricas de desempeño entre el conjunto de
entrenamiento (in-sample) y la validación cruzada OOF. La diferencia entre
entrenamiento y CV indica la magnitud del sobreajuste; cuanto menor la
diferencia, mejor la capacidad de generalización del modelo.

## Tablas de resultados

```{r tbl-desempenho, eval=TRUE, echo=FALSE}
tbl_ou_nota("dados/modml_resumo.rds", .nota_gerar,
            caption = "Tabla 1. Métricas de desempeño del modelo XGBoost (entrenamiento vs. validación cruzada OOF).")
```

```{r tbl-importancia, eval=TRUE, echo=FALSE}
tbl_ou_nota("dados/modml_importance_tbl.rds", .nota_gerar,
            caption = "Tabla 2. Importancia de las variables (top 15 por Gain). Gain: reducción media de la pérdida por división. Cover: cobertura media (obs). Frequency: proporción de divisiones.")
```

# Buenas prácticas y limitaciones

**Lo que XGBoost captura bien:**

- Relaciones no lineales complejas entre features y desenlace (sin necesidad
  de especificar la forma funcional)
- Interacciones de alto orden (ej.: efecto del calor amplificado los fines de
  semana)
- Gran número de features simultáneas sin selección previa manual

**Lo que XGBoost no hace (diferencia crítica respecto al DLNM):**

- **No modela rezago distribuido:** el efecto de la temperatura del día
  $t-k$ debe incluirse como feature explícita (ej.: `tair_c_7d`,
  `tair_c_14d`). El DLNM modela el rezago de forma continua.
- **No proporciona intervalos de confianza** para las predicciones
  individuales por defecto. Para cuantificar la incertidumbre, use
  simulación bootstrap o conformal prediction.
- **No es interpretable como riesgo relativo** directamente: los valores
  predichos son recuentos (lambda de Poisson), no RR. Para estimaciones
  causales de RR, use `sus_mod_dlnm()`.

**Fuga de datos temporal:** en series temporales, una validación cruzada
aleatoria puede violar el orden temporal (entrenar con el futuro para
predecir el pasado). Para estudios con dependencia temporal fuerte,
considere CV por bloques temporales (time-series split). El `id_col` de
`sus_mod_ml()` controla la fuga *espacial* (por municipio), no la temporal.

# Referencias

- Chen, T., & Guestrin, C. (2016). XGBoost: A Scalable Tree Boosting System.
  *Proceedings of the 22nd ACM SIGKDD International Conference on Knowledge
  Discovery and Data Mining*, 785–794. <https://doi.org/10.1145/2939672.2939785>
- Friedman, J. H. (2001). Greedy function approximation: A gradient boosting
  machine. *Annals of Statistics*, 29(5), 1189–1232.
- Hastie, T., Tibshirani, R., & Friedman, J. (2009). *The Elements of Statistical
  Learning* (2nd ed.). Springer. Cap. 10 (Boosting and Additive Trees).
- Gasparrini, A., Armstrong, B., & Kenward, M. G. (2010). Distributed lag
  non-linear models. *Statistics in Medicine*, 29(21), 2224–2234.
- Bhaskaran, K., Gasparrini, A., Hajat, S., Smeeth, L., & Armstrong, B. (2013).
  Time series regression studies in environmental epidemiology. *International
  Journal of Epidemiology*, 42(4), 1187–1195.
- Ministério da Saúde (Brasil). DATASUS — Departamento de Informática do SUS.
  Disponible en: <http://datasus.saude.gov.br>.

---

# Navegación

- [Volver al hub de tutoriales](tutorials.html)
- **Anterior:** [Modelado 04 — Metaanálisis multi-ciudad](mod-04-multicidade.html)
- **Siguiente:** [Modelado 06 — Análisis Espacial](mod-06-espacial.html)

> **Cómo reproducir las figuras.** Ejecute una única vez, desde la raíz del
> paquete:
> `Rscript scripts/modelagem_05_ml.R`
>
> El script guarda las figuras en `vignettes-pt/figuras/` (prefijo
> `modml_`), las tablas en `vignettes-pt/dados/` y el objeto ajustado
> (`mod_ml_fit.rds`) que tutoriales posteriores pueden reutilizar.
> El paquete `xgboost` debe estar instalado:
> `install.packages("xgboost")`
