---
title: "Modelado 1: DLNM — Modelo de Rezago Distribuido No Lineal"
author: "Equipo climasus4r"
date: "`r format(Sys.Date(), '%d/%m/%Y')`"
output:
  html_document:
    toc: true
    toc_depth: 4
    toc_float:
      collapsed: true
      smooth_scroll: true
    number_sections: true
    theme: flatly
    highlight: tango
    code_folding: show
    code_download: true
    self_contained: true
    df_print: paged
---

```{css, echo=FALSE}
/* -- Variaveis de Cores Modernas -- */
:root {
  --primary-color: #1D9E75;
  --dark-green: #0f3d2e;
  --bg-light: #f8faf9;
  --text-main: #1a1a1a;
  --code-bg: #fdfdfd;
  --warning-orange: #ff9800;
  --info-blue: #2196f3;
}
html { scroll-behavior: smooth; }
body { font-family: 'Source Serif 4', Georgia, serif; font-size: 18px; color: var(--text-main); background-color: #fff; line-height: 1.6; }
h1, h2, h3, h4 { font-family: 'Inter', sans-serif; font-weight: 700; color: var(--dark-green); }
h1.title { font-size: 2.8em; border-bottom: 4px solid var(--primary-color); padding-bottom: 10px; margin-bottom: 1.5rem; }
h2 { margin-top: 2rem; border-left: 4px solid var(--primary-color); padding-left: 1rem; }
pre.r, pre.sourceCode { background-color: var(--code-bg); border: 1px solid #e1e1e1; border-left: 5px solid var(--primary-color) !important; border-radius: 8px; box-shadow: 0 2px 4px rgba(0,0,0,0.05); padding: 1rem; }
.callout { padding: 1.2em 1.5em; margin: 1.5em 0; border-radius: 8px; border-left: 6px solid; background-color: var(--bg-light); }
.callout-note { background-color: #f0f7ff; border-color: #007bff; }
.callout-tip { background-color: #e8f5e9; border-color: #1D9E75; }
.callout-warning { background-color: #fff3e0; border-color: #ff9800; }
.workflow-container { background: linear-gradient(135deg, #f8faf7 0%, #ffffff 100%); border-radius: 12px; padding: 1.5rem; margin: 1.5rem 0; border: 1px solid #dce8e1; overflow-x: auto; }
.workflow-steps { display: flex; flex-wrap: wrap; justify-content: center; gap: 0.5rem; font-family: 'Inter', monospace; font-size: 0.8rem; }
.workflow-step { background: var(--primary-color); color: white; padding: 0.5rem 1rem; border-radius: 20px; white-space: nowrap; }
.workflow-arrow { color: var(--primary-color); font-weight: bold; font-size: 1.2rem; }
.feature-grid { display: grid; grid-template-columns: repeat(auto-fit, minmax(280px, 1fr)); gap: 1.5rem; margin: 2rem 0; }
.feature-card { background: white; border-radius: 12px; padding: 1.5rem; border: 1px solid #e1e1e1; transition: transform 0.2s ease, box-shadow 0.2s ease; text-align: center; }
.feature-card:hover { transform: translateY(-4px); box-shadow: 0 8px 24px rgba(0,0,0,0.1); }
.feature-icon { font-size: 2rem; margin-bottom: 1rem; }
.feature-card h3 { margin-top: 0; color: var(--primary-color); font-size: 1.1rem; }
table { width: 100%; border-collapse: collapse; margin: 1.5rem 0; }
th, td { padding: 12px; text-align: left; border-bottom: 1px solid #e1e1e1; }
th { background-color: var(--bg-light); font-weight: 600; color: var(--dark-green); }
.github-feedback-btn { display: inline-flex; align-items: center; gap: 8px; background-color: #24292e; color: white; padding: 10px 20px; border-radius: 6px; text-decoration: none; font-family: sans-serif; transition: background-color 0.2s; margin-top: 1rem; }
.github-feedback-btn:hover { background-color: #2c3e50; color: white; text-decoration: none; }
@media (max-width: 768px) { body { font-size: 16px; } h1.title { font-size: 2rem; } .workflow-steps { flex-direction: column; align-items: center; } }
```


```{r setup, include=FALSE}
# ATENÇÃO — estratégia de pré-renderização.
# Este tutorial NÃO ajusta modelos durante a renderização. Todas as figuras e
# tabelas foram geradas UMA vez pelo script scripts/modelagem_01_dlnm.R e
# são apenas carregadas aqui (PNG via include_graphics; RDS via readRDS).
# Por isso, os chunks de ensino abaixo usam eval = FALSE: o código é mostrado,
# mas não é executado no momento do knit.
knitr::opts_chunk$set(echo = TRUE, eval = FALSE, message = FALSE, warning = FALSE)

# Helpers para exibir artefatos de forma robusta: se o arquivo ainda não foi
# gerado (script de geração não executado), mostram uma nota em vez de quebrar
# o knit. Assim a vignette renderiza a qualquer momento.
fig_ou_nota <- function(path, nota) {
  if (file.exists(path)) knitr::include_graphics(path)
  else knitr::asis_output(paste0("> *", nota, "*"))
}
tbl_ou_nota <- function(path, nota, caption = NULL) {
  if (file.exists(path)) knitr::kable(readRDS(path), caption = caption)
  else knitr::asis_output(paste0("> *", nota, "*"))
}
.nota_gerar <- "Artefacto indisponible — ejecute `Rscript scripts/modelagem_01_dlnm.R` (desde la raíz del paquete) para generarlo."
```

# Objetivo

Al final de este tutorial usted será capaz de **ajustar un DLNM
(Distributed Lag Non-linear Model)** para cuantificar la relación entre
temperatura y mortalidad diaria, interpretar la **curva
exposición-respuesta acumulativa**, la **curva rezago-respuesta** y la
**superficie bidimensional** exposición × rezago, y conocer todas las
visualizaciones disponibles en `sus_mod_plot_dlnm()`.

El DLNM es la **piedra angular del sombrero bioestadístico** de
`climasus4r`. Conecta la serie diaria de salud (producida en los
Tutoriales 1–4) con la exposición climática alineada (Tutoriales 7–8) y
produce estimaciones de riesgo relativo listas para la cuantificación de
carga atribuible (Tutorial de Modelado 2), metaanálisis multiciudad
(Tutorial de Modelado 5) y análisis de vulnerabilidad (Tutorial de
Modelado 9).

# Contexto científico

La epidemiología ambiental moderna reconoce que la asociación entre
temperatura y mortalidad es **no lineal** y **rezagada en el tiempo**.
El calor extremo mata en los primeros 1–2 días (efecto agudo); el frío
mata a lo largo de 1 a 3 semanas (efecto tardío y acumulativo). Modelar
solo la temperatura del mismo día subestima sistemáticamente el riesgo
del frío y puede enmascarar el pico de mortalidad en el invierno
subtropical.

**Gasparrini, Armstrong & Kenward (2010)** propusieron el DLNM para
resolver este problema con una *cross-basis*: el producto externo de
dos bases de splines — una en la dimensión de la **exposición** (capta
la forma en U/J: el riesgo sube en el frío y en el calor) y otra en la
dimensión del **rezago** (capta cómo se distribuye el efecto en los
días siguientes). La implementación en R es el paquete `dlnm`
(**Gasparrini, 2011**), sobre el cual `climasus4r` construye
`sus_mod_dlnm()`.

El ajuste sigue las buenas prácticas de regresión de series temporales
en epidemiología ambiental sistematizadas por **Bhaskaran et al.
(2013)**: modelo log-lineal quasi-Poisson, control de tendencia de
largo plazo y estacionalidad mediante spline natural del tiempo, y
riesgo relativo centrado en la mediana de la exposición como valor de
referencia (**Armstrong, 2006**).

Las fórmulas detalladas de la *crossbasis* y del RR acumulativo se
presentan en la sección **Fórmulas** más abajo.

> **Caso conductor.** Investigamos la **temperatura y los desenlaces de
> salud en personas mayores (60+) en la Región Metropolitana de São
> Paulo, 2014–2019** (enfermedades respiratorias J00–J99). Combinamos
> la **serie diaria de defunciones** (`dados/caso_serie.rds`, Tutorial
> 4) con la **temperatura de la estación INMET A701**
> (`dados/caso_clima_estacao.rds`, Tutorial 7), construimos la
> estructura de rezagos distribuidos y ajustamos el DLNM quasi-Poisson
> para estimar la curva exposición-respuesta y el rezago de pico.

# Fórmulas

El DLNM modela el número esperado de eventos $Y_t$ en la fecha $t$ como:

$$
\log\{E(Y_t)\} = \alpha
  + \sum_{\ell=0}^{L} s(x_{t-\ell},\, \ell;\,\boldsymbol{\beta})
  + \mathrm{ns}(t)
  + \gamma\,\mathrm{DOW}_t
$$

donde $s(x_{t-\ell}, \ell;\,\boldsymbol{\beta})$ es la función
*cross-basis* — producto externo de una base de spline sobre la
**exposición** $x_{t-\ell}$ (temperatura en el rezago $\ell$) y de una
base de spline sobre el **rezago** $\ell \in \{0, \ldots, L\}$, con
vector de coeficientes $\boldsymbol{\beta}$; $\mathrm{ns}(t)$ es un
spline natural del tiempo para controlar la estacionalidad y la
tendencia de largo plazo; y $\gamma\,\mathrm{DOW}_t$ controla el efecto
del día de la semana.

El **efecto acumulativo** de la exposición $x$ en relación con el valor
de referencia $x_0$ (mediana de rezago-0) es:

$$
RR_{\text{cum}}(x) = \exp\!\left\{
  \sum_{\ell=0}^{L} \bigl[s(x,\, \ell;\,\boldsymbol{\hat\beta})
    - s(x_0,\, \ell;\,\boldsymbol{\hat\beta})\bigr]
\right\}
$$

**Parámetros clave implementados por `sus_mod_dlnm()`:**

| Parámetro | Notación | Controlado por |
|-----------|---------|---------------|
| Base de la exposición | $s(\cdot; \boldsymbol{\beta})$ sobre $x$ | `argvar` |
| Base del rezago | $s(\cdot; \boldsymbol{\beta})$ sobre $\ell$ | `arglag` |
| Ventana de rezago | $L$ | `lag_max` |
| gl estacionalidad | gl de $\mathrm{ns}(t)$ | `dof_per_year` |
| Valor de referencia | $x_0$ | `ref_value` |

# Datos utilizados

| Entrada | Origen | Contenido | Papel |
|---------|--------|----------|-------|
| `dados/caso_serie.rds` | Tutorial 4 | Serie diaria de defunciones (mayores 60+) | Desenlace `n_obitos` |
| `dados/caso_clima_estacao.rds` | Tutorial 7 | Temperatura diaria de la estación A701 | Exposición `tair_dry_bulb_c` |

Las dos series se unen por **fecha**. La exposición se expande entonces
en 22 columnas de **rezago distribuido**
(`tair_dry_bulb_c_lag0`, …, `tair_dry_bulb_c_lag21`), estructura que en
un flujo real es producida por
`sus_climate_aggregate(temporal_strategy = "distributed_lag", lag_days = 21)`.
El script protege cada etapa con `file.exists()` y, si faltan las
entradas, genera una **serie sintética mínima realista** (con señal de
temperatura-mortalidad en V) para que el código funcione incluso sin el
pipeline completo.

# Pipeline completo

Los bloques a continuación reproducen exactamente lo que ejecuta
`scripts/modelagem_01_dlnm.R`.

```{r carregar}
library(climasus4r)
```

## Bloque 0 — Cargar las entradas encadenadas

```{r bloco0-carregar}
# Caminhos das entradas encadeadas
path_saude <- file.path("vignettes-pt", "dados", "caso_serie.rds")
path_clima <- file.path("vignettes-pt", "dados", "caso_clima_estacao.rds")

# Série diária de saúde
saude_diaria <- NULL
if (file.exists(path_saude)) {
  caso_serie   <- readRDS(path_saude)
  saude_df     <- dplyr::as_tibble(caso_serie)
  saude_diaria <- saude_df |>
    dplyr::summarise(n_obitos = sum(n_obitos, na.rm = TRUE), .by = date) |>
    dplyr::arrange(date)
}

# Série diária de temperatura
clima_diario <- NULL
if (file.exists(path_clima)) {
  caso_clima   <- readRDS(path_clima)
  clima_diario <- caso_clima$clima_diario |>
    dplyr::transmute(date = as.Date(date), tair_dry_bulb_c) |>
    dplyr::arrange(date)
}

# Fallback sintético realista (série em V, 6 anos)
if (is.null(clima_diario) || is.null(saude_diaria)) {
  # ... veja scripts/modelagem_01_dlnm.R para a implementação completa
}

# Juntar por data
serie <- dplyr::inner_join(saude_diaria, clima_diario, by = "date") |>
  dplyr::arrange(date) |>
  tidyr::drop_na(n_obitos, tair_dry_bulb_c)
```

## Bloque 1 — Construir la estructura de rezagos distribuidos

En el flujo completo de `climasus4r`, las columnas `_lagN` se producen
con `sus_climate_aggregate(temporal_strategy = "distributed_lag", lag_days = 21)`.
Aquí, con la serie ya alineada por fecha, generamos los rezagos
directamente:

```{r bloco1-lags}
VAR_TEMP <- "tair_dry_bulb_c"
LAG_MAX  <- 21L

df_lags <- serie
for (k in 0:LAG_MAX) {
  df_lags[[paste0(VAR_TEMP, "_lag", k)]] <- dplyr::lag(serie$tair_dry_bulb_c, n = k)
}

# Seleciona apenas: date, desfecho, colunas de lag
df_lags <- df_lags |>
  dplyr::select(
    date, n_obitos,
    dplyr::all_of(paste0(VAR_TEMP, "_lag", 0:LAG_MAX))
  )

# Promove a climasus_df com stage = "climate", type = "distributed_lag"
df_dl <- dplyr::as_tibble(df_lags)
attr(df_dl, "sus_meta") <- list(
  system  = "SIM",
  stage   = "climate",
  type    = "distributed_lag",
  backend = "tibble",
  history = "[derivado] serie diaria -> lags distribuidos tair_dry_bulb_c"
)
class(df_dl) <- c("climasus_df", class(df_dl))
```

## Bloque 2 — `sus_mod_dlnm()`: ajuste del DLNM quasi-Poisson

```{r bloco2-dlnm}
fit <- sus_mod_dlnm(
  df           = df_dl,
  outcome_col  = "n_obitos",
  climate_col  = "tair_dry_bulb_c",
  lag_max      = 21L,
  covariates   = NULL,                       # confundidores adicionais (opcional)
  argvar       = list(fun = "ns", df = 4),   # spline natural, 4 gl exposição
  arglag       = list(fun = "ns", df = 3),   # spline natural, 3 gl lag
  family       = "quasipoisson",             # robusto à superdispersão
  ns_df        = NULL,                       # calculado automaticamente via dof_per_year
  dof_per_year = 4L,                         # gl/ano para sazonalidade (use 6 para Brasil subtropical)
  ref_value    = NULL,                       # mediana de lag-0 = valor de referencia
  pred_at      = c(0.25, 0.50, 0.75, 0.90, 0.95, 0.99),
  alpha        = 0.05,
  lang         = "pt",
  verbose      = TRUE
)

# Inspecionar o resultado
print(fit)
fit$exposure_response   # RR cumulativo nos percentis pred_at
fit$lag_response        # RR por lag no percentil 75
fit$diagnostics         # razão de dispersão, Ljung-Box, AIC
```

## Bloque 3 — `sus_mod_plot_dlnm()`: todas las visualizaciones

```{r bloco3-plots}
# overall: curva exposição-resposta cumulativa (painel principal + histograma)
sus_mod_plot_dlnm(fit, type = "overall", lang = "pt")

# lag: curva lag-resposta no percentil 75 (RR específico e cumulativo)
sus_mod_plot_dlnm(fit, type = "lag", lang = "pt")

# surface: superfície 3-D bidimensional exposição × lag
# (interactive = FALSE usa contorno estático como fallback)
sus_mod_plot_dlnm(fit, type = "surface", interactive = FALSE, lang = "pt")

# contour: mapa de contorno 2-D log(RR) para publicação
sus_mod_plot_dlnm(fit, type = "contour", lang = "pt")

# slice: curvas de resposta por lag específico (valores > lag_max são descartados)
sus_mod_plot_dlnm(fit, type = "slice",
                  lags_at = c(0L, 3L, 7L, 14L, 21L), lang = "pt")

# distribution: histograma/densidade da exposição com percentis-chave
sus_mod_plot_dlnm(fit, type = "distribution", lang = "pt")

# series: série temporal desfecho (barras) + exposição lag-0 (eixo dual)
sus_mod_plot_dlnm(fit, type = "series", lang = "pt")

# output_type = "all": retorna lista nomeada $plot, $table, $data
out <- sus_mod_plot_dlnm(fit, type = "overall",
                         output_type = "all", lang = "pt")
out$table   # lista de 3 gt_tbl: especificação, curva RR, diagnósticos
out$data    # lista: $exposure_response, $lag_response, $data_daily, $diagnostics
```

## Bloque 4 — Guardar el ajuste para reutilización (M2 y M8)

```{r bloco4-salvar}
# O objeto climasus_dlnm é salvo para alimentar
# Tutorial M2 (fração atribuível) e M8 (meta-análise multi-cidade).
# save_tbl() (definida em scripts/_setup_tutoriais.R) persiste em
# vignettes-pt/dados/mod_dlnm_fit.rds; o script também copia para
# dados/mod_dlnm_fit.rds (raiz do pacote) para encadeamento com M2 e M8.
save_tbl(fit, "mod_dlnm_fit")
saveRDS(fit, file.path("dados", "mod_dlnm_fit.rds"))
```

# Características de las funciones

## `sus_mod_dlnm()`

Ajusta un DLNM a partir de un `climasus_df` en la etapa `"climate"` /
tipo `"distributed_lag"`, producido por
`sus_climate_aggregate(temporal_strategy = "distributed_lag")`.
Construye la *crossbasis*, ajusta un GLM y precomputa la `crosspred`
en una grilla de 100 puntos entre el percentil 1 y el 99 de la
exposición.

| Argumento | Predeterminado | Descripción |
|-----------|--------|-----------|
| `df` | — | `climasus_df` con `date`, desenlace y columnas `{var}_lagN` |
| `outcome_col` | `"n_obitos"` | Nombre de la columna de conteo diario del desenlace |
| `climate_col` | `NULL` | Base del nombre de la exposición (sin `_lagN`); autodetecta por prioridad si `NULL` |
| `lag_max` | `NULL` | Rezago máximo; autodetecta el mayor `N` en las columnas `_lagN` |
| `covariates` | `NULL` | Confundidores adicionales a incluir linealmente en el GLM |
| `argvar` | `list(fun="ns", df=4)` | Base de la dimensión de exposición de la *crossbasis* |
| `arglag` | `list(fun="ns", df=3)` | Base de la dimensión de rezago de la *crossbasis* |
| `family` | `"quasipoisson"` | Familia GLM; `"negbin"` se redirige a `"quasipoisson"` |
| `ns_df` | `NULL` | gl para el spline temporal; `NULL` usa `dof_per_year × n_años` |
| `dof_per_year` | `4L` | gl por año para estacionalidad (recomendado 6 en Brasil subtropical) |
| `ref_value` | `NULL` | Valor de referencia (RR = 1); `NULL` usa la mediana de rezago-0 |
| `pred_at` | `c(.25,.5,.75,.9,.95,.99)` | Cuantiles a reportar en la tabla `$exposure_response` |
| `alpha` | `0.05` | Nivel del IC (predeterminado: 95% IC) |
| `lang` | `"pt"` | Idioma de los mensajes: `"pt"`, `"en"`, `"es"` |

**Retorno — objeto `climasus_dlnm` (lista S3):**

| Componente | Contenido |
|------------|----------|
| `$model` | Objeto `glm` ajustado (compatible con `dlnm::crosspred()`) |
| `$crossbasis` | Objeto `dlnm::crossbasis` (base exposición × rezago) |
| `$pred` | Objeto `dlnm::crosspred` — `allRRfit/low/high` (efecto general) y `matRRfit/low/high` (específico por rezago) |
| `$exposure_response` | Tibble: `pct`, `exposure`, `rr`, `lo`, `hi` en los percentiles `pred_at` |
| `$lag_response` | Tibble: `lag`, `rr`, `lo`, `hi`, `rr_cum` — RR por rezago en el P75 |
| `$models` | Tibble resumen de 1 fila: `variable`, `n`, `family`, `lag_max`, `rr`, `lo`, `hi`, `lag_peak`, `disp_ratio`, `aic_poisson` |
| `$data_daily` | Tibble agregada por fecha (desenlace sumado; clima en promedio) usada en el ajuste |
| `$diagnostics` | Lista: `disp_ratio`, `disp_category`, `autocorr_pval`, `has_autocorr`, `aic_poisson`, `deviance`, `df_residual` |
| `$meta` | Lista con todos los parámetros del ajuste + historial `sus_meta` |

**Selección de la base (`argvar` / `arglag`):**

| `argvar` | Cuándo usar |
|----------|-------------|
| `list(fun="ns", df=3)` | No linealidad suave; conservador |
| `list(fun="ns", df=4)` | Curva en U/J (calor + frío, **predeterminado**) |
| `list(fun="ns", df=5)` | Dosis-respuesta compleja; N grandes |
| `list(fun="lin")` | Prueba de hipótesis lineal |

| `arglag` | Cuándo usar |
|----------|-------------|
| `list(fun="ns", df=3)` | Decaimiento suave; mortalidad por temperatura (**predeterminado**) |
| `list(fun="ns", df=4)` | Rezago bimodal; efecto del frío |
| `list(fun="poly", df=2)` | Conservador; muestras pequeñas |

**Control de estacionalidad (`dof_per_year`):**

- `4` gl/año: series de 1–2 años; estacionalidad anual
- `6` gl/año: Brasil subtropical; estacionalidad más pronunciada
- `8` gl/año: arbovirosis; variación sub-estacional

**Métodos S3 disponibles:** `print()`, `summary()`, `coef()`, `tidy()`
(devuelve un tibble de una fila compatible con `dplyr::bind_rows()`).

---

## `sus_mod_plot_dlnm()`

Produce visualizaciones científicas y tablas estadísticas a partir de
un objeto `climasus_dlnm`. Implementa los siete tipos de visualización
estándar en epidemiología de DLNM.

| Argumento | Predeterminado | Descripción |
|-----------|--------|-----------|
| `fit` | — | Objeto `climasus_dlnm` de `sus_mod_dlnm()` |
| `type` | `"overall"` | Tipo de visualización (ver tabla abajo) |
| `output_type` | `"plot"` | `"plot"` → ggplot2/plotly; `"table"` → gt; `"all"` → lista `$plot, $table, $data` |
| `exposure_at` | `NULL` | Exposición focal para el gráfico `"lag"` (predeterminado: P75) |
| `lags_at` | `c(0,3,7,14,21)` | Rezagos mostrados en el tipo `"slice"` (recortados en `lag_max`) |
| `pred_at` | `c(.05,.10,.25,.50,.75,.90,.95,.99)` | Cuantiles en la tabla estadística |
| `interactive` | `FALSE` | `TRUE` → `plotly::ggplotly()` / superficie 3-D plotly |
| `color_palette` | `"npg"` | Paleta `ggsci` (otras: `"lancet"`, `"jama"`, `"nejm"`) |
| `lang` | `"pt"` | Idioma de las etiquetas: `"pt"`, `"en"`, `"es"` |

### Tipos de visualización (`type =`)

| `type` | Qué muestra | Referencia |
|--------|-------------|------------|
| `"overall"` | Curva exposición-respuesta acumulativa (RR + IC 95%) con histograma de la exposición en el panel inferior | Gasparrini et al. (2010) |
| `"lag"` | RR específico por rezago y acumulativo en un nivel de exposición dado (predeterminado P75) | Gasparrini et al. (2010) |
| `"surface"` | Superficie 3-D bidimensional exposición × rezago (`interactive = TRUE` → plotly 3-D; estático → contorno) | Gasparrini (2011) |
| `"contour"` | Mapa de contorno 2-D (log(RR), escala divergente) para publicación | Gasparrini et al. (2014) |
| `"slice"` | Curvas de respuesta para rezagos específicos superpuestas (perfiles dosis-respuesta por tiempo de rezago) | Armstrong (2006) |
| `"distribution"` | Histograma + densidad kernel de la exposición con marcadores en los percentiles clave | Bhaskaran et al. (2013) |
| `"series"` | Serie temporal diaria del desenlace (barras) y exposición (línea, eje dual) | Bhaskaran et al. (2013) |

**Retorno (`output_type`):**

- `"plot"` → objeto `ggplot` o `plotly`
- `"table"` → lista de `gt_tbl` (o tibble si `gt` no está disponible) con
  3 secciones: (1) especificación del modelo, (2) curva RR en los
  percentiles, (3) diagnósticos del modelo
- `"all"` → lista nombrada `$plot`, `$table`, `$data` (que contiene
  `$exposure_response`, `$lag_response`, `$data_daily`, `$diagnostics`)

# Resultados ilustrados

## Serie temporal: desenlace y exposición

```{r fig-series, eval=TRUE, echo=FALSE}
fig_ou_nota("figuras/moddlnm_series.png", .nota_gerar)
```

**Figura 1.** Serie temporal diaria de defunciones de personas mayores
(barras verdes) y temperatura media (línea naranja, eje secundario
escalado), RMSP 2014–2019. El patrón estacional es visible: los picos
de mortalidad coinciden con el invierno subtropical (junio–agosto),
cuando las temperaturas mínimas diarias caen por debajo del umbral de
confort térmico. La exposición al calor extremo (verano austral,
diciembre–febrero) produce un efecto más agudo.

## Distribución de la temperatura

```{r fig-dist, eval=TRUE, echo=FALSE}
fig_ou_nota("figuras/moddlnm_distribution.png", .nota_gerar)
```

**Figura 2.** Distribución de la temperatura diaria (rezago 0) con
percentiles clave marcados (P10, P25, P50 — referencia, P75, P90,
P99). La mediana es el valor de referencia (RR = 1) del DLNM. La franja
P25–P75 representa las condiciones térmicas "habituales"; los valores
por encima del P90 y por debajo del P10 definen los umbrales de calor y
frío extremos.

## Curva exposición-respuesta acumulativa (`type = "overall"`)

```{r fig-overall, eval=TRUE, echo=FALSE}
fig_ou_nota("figuras/moddlnm_overall.png", .nota_gerar)
```

**Figura 3.** Curva exposición-respuesta acumulativa (RR e IC 95% por
el método delta). El patrón en V es característico de la asociación
temperatura-mortalidad en el Brasil subtropical: riesgo elevado en el
frío moderado (efecto tardío y acumulado) y, en menor magnitud, en el
calor extremo (efecto agudo). La línea discontinua horizontal marca RR
= 1; la línea punteada vertical marca la mediana de la exposición
(valor de referencia). Los puntos coloreados indican los cuantiles
reportados en la Tabla 1.

## Curva rezago-respuesta (`type = "lag"`)

```{r fig-lag, eval=TRUE, echo=FALSE}
fig_ou_nota("figuras/moddlnm_lag.png", .nota_gerar)
```

**Figura 4.** Curva rezago-respuesta para el percentil 75 de la
exposición. La línea sólida muestra el RR específico por rezago (efecto
en cada día aislado); la línea discontinua muestra el RR acumulativo
hasta ese rezago. El **rezago de pico** — día en que el efecto
específico por rezago es máximo — se reporta en los diagnósticos del
modelo.

## Mapa de contorno (`type = "contour"`)

```{r fig-contour, eval=TRUE, echo=FALSE}
fig_ou_nota("figuras/moddlnm_contour.png", .nota_gerar)
```

**Figura 5.** Mapa de contorno del log(RR) en función de la temperatura
(eje y) y del día de rezago (eje x). Los colores cálidos
(naranja/rojo) indican exceso de riesgo; los colores fríos (verde)
indican riesgo reducido en relación con la mediana. El mapa evidencia
simultáneamente la **forma** (no linealidad respecto a la temperatura) y
la **distribución temporal** (cómo se prolonga el efecto a lo largo de
los rezagos). Las isolíneas blancas marcan los niveles ±0,1 y ±0,2 de
log(RR).

## Curvas por rezago específico (`type = "slice"`)

```{r fig-slice, eval=TRUE, echo=FALSE}
fig_ou_nota("figuras/moddlnm_slice.png", .nota_gerar)
```

**Figura 6.** Curvas de exposición-respuesta para rezagos seleccionados
(0, 3, 7, 14 y 21 días). Cada curva muestra cómo cambia el perfil
dosis-respuesta a lo largo del tiempo. El efecto del calor extremo es
más pronunciado en el rezago 0–3 (respuesta aguda); el efecto del frío
moderado persiste hasta el rezago 14–21 (respuesta tardía y
distribuida).

## Resumen estadístico del modelo

```{r tbl-resumo, eval=TRUE, echo=FALSE}
tbl_ou_nota("dados/moddlnm_resumo.rds", .nota_gerar,
            caption = "Tabla 1. Especificación y diagnósticos del DLNM ajustado.")
```

```{r tbl-expo, eval=TRUE, echo=FALSE}
tbl_ou_nota("dados/moddlnm_expo_resp.rds", .nota_gerar,
            caption = "Tabla 2. Curva exposición-respuesta: RR acumulativo en los percentiles de temperatura.")
```

**Tabla 2.** Riesgo Relativo acumulativo (IC 95%) para cada percentil de
la distribución de temperatura, en relación con la mediana (RR = 1).
Valores por encima de 1,00 indican exceso de riesgo; valores por debajo
de 1,00 indican protección relativa. Percentiles por encima del P90 y
por debajo del P10 indican exposiciones extremas.

# Interpretación y buenas prácticas

**Razón de dispersión ($\hat\phi$).** El quasi-Poisson se recomienda
cuando $\hat\phi > 1{,}5$ (Armstrong, 2006). La razón de dispersión se
reporta en `fit$diagnostics$disp_ratio`; la categoría `"adequate"`
indica $\hat\phi < 1{,}5$.

**Autocorrelación residual.** La prueba de Ljung-Box (10 rezagos de los
residuos de devianza) detecta autocorrelación remanente tras el control
de estacionalidad. Si es positiva (`has_autocorr = TRUE`), aumente
`dof_per_year` o agregue `covariates = "dow"` (día de la semana)
(Bhaskaran et al., 2013).

**Grados de libertad del spline temporal.** La regla general es
`dof_per_year = 4` para 1–2 años de datos y `dof_per_year = 6` para el
Brasil subtropical (estacionalidad más acentuada). Para arbovirosis con
picos sub-estacionales, `dof_per_year = 8`. Visualice el residuo
estacional con `fit$data_daily` para verificar el ajuste.

**Valor de referencia.** El predeterminado es la mediana de la
exposición de rezago-0. En estudios comparativos multiciudad, use un
valor fijo común (`ref_value = 20.0`) para garantizar la
comparabilidad en las curvas exposición-respuesta.

**Encadenamiento.** El objeto `mod_dlnm_fit.rds` (componente
`climasus_dlnm`) es la **entrada** de los tutoriales:

- **M2 (Fracción Atribuible):** `sus_mod_af(fit = fit, ...)`
- **M5 (Metaanálisis):** `sus_mod_pool(fits = list(rmsp = fit, ...), ...)`
- **M8 (Bayes Espacio-Tiempo):** modelo con offset basado en el RR estimado

# Referencias

- Armstrong, B. (2006). Models for the relationship between ambient
  temperature and daily deaths. *Epidemiology*, 17(6), 624–631.
  <https://doi.org/10.1097/01.ede.0000239732.50999.58>

- Bhaskaran, K., Gasparrini, A., Hajat, S., Smeeth, L., & Armstrong, B.
  (2013). Time series regression studies in environmental epidemiology.
  *International Journal of Epidemiology*, 42(4), 1187–1195.
  <https://doi.org/10.1093/ije/dyt092>

- Gasparrini, A., Armstrong, B., & Kenward, M. G. (2010). Distributed
  lag non-linear models. *Statistics in Medicine*, 29(21), 2224–2234.
  <https://doi.org/10.1002/sim.3940>

- Gasparrini, A. (2011). Distributed lag linear and non-linear models in
  R: the package dlnm. *Journal of Statistical Software*, 43(8), 1–20.
  <https://doi.org/10.18637/jss.v043.i08>

- Gasparrini, A., Armstrong, B., & Kenward, M. G. (2014). Reducing and
  meta-analysing estimates from distributed lag non-linear models.
  *BMC Medical Research Methodology*, 14, 70.
  <https://doi.org/10.1186/1471-2288-14-70>

- Saldanha, R. F., Bastos, R. R., & Barcellos, C. (2019). Microdatasus:
  pacote para download e pré-processamento de microdados do DATASUS.
  *Cadernos de Saúde Pública*, 35(9), e00032419.

---

# Navegación

- [Volver al hub de tutoriales](tutorials.html)
- **Siguiente:** [Modelado 2 — Fracción y Número Atribuible](mod-02-atribuivel.html)

> **Cómo reproducir las figuras.** Ejecute una única vez, desde la raíz
> del paquete:
> `Rscript scripts/modelagem_01_dlnm.R`
> El script guarda las figuras en `vignettes-pt/figuras/` (prefijo
> `moddlnm_`), las tablas en `vignettes-pt/dados/` y el objeto ajustado
> `mod_dlnm_fit.rds` (entrada para M2 y M8).
