---
title: "Modelización 08: Índice de Vulnerabilidad y Síntesis SWOT"
author: "Equipo climasus4r"
date: "`r format(Sys.Date(), '%d/%m/%Y')`"
output:
  html_document:
    toc: true
    toc_depth: 4
    toc_float:
      collapsed: true
      smooth_scroll: true
    number_sections: true
    theme: flatly
    highlight: tango
    code_folding: show
    code_download: true
    self_contained: true
    df_print: paged
---

```{css, echo=FALSE}
/* -- Variaveis de Cores Modernas -- */
:root {
  --primary-color: #1D9E75;
  --dark-green: #0f3d2e;
  --bg-light: #f8faf9;
  --text-main: #1a1a1a;
  --code-bg: #fdfdfd;
  --warning-orange: #ff9800;
  --info-blue: #2196f3;
}
html { scroll-behavior: smooth; }
body { font-family: 'Source Serif 4', Georgia, serif; font-size: 18px; color: var(--text-main); background-color: #fff; line-height: 1.6; }
h1, h2, h3, h4 { font-family: 'Inter', sans-serif; font-weight: 700; color: var(--dark-green); }
h1.title { font-size: 2.8em; border-bottom: 4px solid var(--primary-color); padding-bottom: 10px; margin-bottom: 1.5rem; }
h2 { margin-top: 2rem; border-left: 4px solid var(--primary-color); padding-left: 1rem; }
pre.r, pre.sourceCode { background-color: var(--code-bg); border: 1px solid #e1e1e1; border-left: 5px solid var(--primary-color) !important; border-radius: 8px; box-shadow: 0 2px 4px rgba(0,0,0,0.05); padding: 1rem; }
.callout { padding: 1.2em 1.5em; margin: 1.5em 0; border-radius: 8px; border-left: 6px solid; background-color: var(--bg-light); }
.callout-note { background-color: #f0f7ff; border-color: #007bff; }
.callout-tip { background-color: #e8f5e9; border-color: #1D9E75; }
.callout-warning { background-color: #fff3e0; border-color: #ff9800; }
.workflow-container { background: linear-gradient(135deg, #f8faf7 0%, #ffffff 100%); border-radius: 12px; padding: 1.5rem; margin: 1.5rem 0; border: 1px solid #dce8e1; overflow-x: auto; }
.workflow-steps { display: flex; flex-wrap: wrap; justify-content: center; gap: 0.5rem; font-family: 'Inter', monospace; font-size: 0.8rem; }
.workflow-step { background: var(--primary-color); color: white; padding: 0.5rem 1rem; border-radius: 20px; white-space: nowrap; }
.workflow-arrow { color: var(--primary-color); font-weight: bold; font-size: 1.2rem; }
.feature-grid { display: grid; grid-template-columns: repeat(auto-fit, minmax(280px, 1fr)); gap: 1.5rem; margin: 2rem 0; }
.feature-card { background: white; border-radius: 12px; padding: 1.5rem; border: 1px solid #e1e1e1; transition: transform 0.2s ease, box-shadow 0.2s ease; text-align: center; }
.feature-card:hover { transform: translateY(-4px); box-shadow: 0 8px 24px rgba(0,0,0,0.1); }
.feature-icon { font-size: 2rem; margin-bottom: 1rem; }
.feature-card h3 { margin-top: 0; color: var(--primary-color); font-size: 1.1rem; }
table { width: 100%; border-collapse: collapse; margin: 1.5rem 0; }
th, td { padding: 12px; text-align: left; border-bottom: 1px solid #e1e1e1; }
th { background-color: var(--bg-light); font-weight: 600; color: var(--dark-green); }
.github-feedback-btn { display: inline-flex; align-items: center; gap: 8px; background-color: #24292e; color: white; padding: 10px 20px; border-radius: 6px; text-decoration: none; font-family: sans-serif; transition: background-color 0.2s; margin-top: 1rem; }
.github-feedback-btn:hover { background-color: #2c3e50; color: white; text-decoration: none; }
@media (max-width: 768px) { body { font-size: 16px; } h1.title { font-size: 2rem; } .workflow-steps { flex-direction: column; align-items: center; } }
```


```{r setup, include=FALSE}
# ATENÇÃO — estratégia de pré-renderização.
# Este tutorial NÃO executa modelagem durante a renderização. Todas as figuras e
# tabelas foram geradas UMA vez pelo script scripts/modelagem_08_vulnerabilidade_swot.R e
# são apenas carregadas aqui (PNG via include_graphics; RDS via readRDS).
# Por isso, os chunks de ensino abaixo usam eval = FALSE: o código é mostrado,
# mas não é executado no momento do knit.
knitr::opts_chunk$set(echo = TRUE, eval = FALSE, message = FALSE, warning = FALSE)

# Helpers robustos: se o arquivo não foi gerado, mostram uma nota em vez de
# quebrar o knit. Assim a vignette renderiza a qualquer momento.
fig_ou_nota <- function(path, nota) {
  if (file.exists(path)) knitr::include_graphics(path)
  else knitr::asis_output(paste0("> *", nota, "*"))
}
tbl_ou_nota <- function(path, nota, caption = NULL) {
  if (file.exists(path)) knitr::kable(readRDS(path), caption = caption)
  else knitr::asis_output(paste0("> *", nota, "*"))
}
.nota_gerar <- "Artefato indisponível — rode `Rscript scripts/modelagem_08_vulnerabilidade_swot.R` (a partir da raiz do pacote) para gerá-lo."

# Caminhos base (relativos à raiz do pacote, de onde o script é executado)
.fig <- function(n) file.path("figuras", paste0(n, ".png"))
.tbl <- function(n) file.path("dados",   paste0(n, ".rds"))
```

# Objetivo

Al finalizar este tutorial usted será capaz de:

1. **Componer un Índice de Vulnerabilidad Compuesto (IVC)** según la estructura de tres
   pilares del IPCC AR6 — Exposición climática, Sensibilidad poblacional y Capacidad
   Adaptativa — a partir de indicadores de salud-clima, socioeconómicos y de
   infraestructura de salud, usando `sus_mod_vulnerability_index()`;
2. **Interpretar el ranking de vulnerabilidad** entre municipios y medir la
   desigualdad territorial con el Coeficiente de Gini y la curva de Lorenz;
3. **Sintetizar los resultados en un análisis SWOT** (Fortalezas, Debilidades, Oportunidades
   y Amenazas) orientado a políticas públicas de salud-clima, usando `sus_mod_swot()`;
4. **Visualizar y comunicar** los resultados con los gráficos emparejados `sus_mod_plot_vulnerability()`
   (ranking, pilares, Lorenz) y `sus_mod_plot_swot()` (radar, matriz 2×2, barras).

Este es el **octavo módulo de la serie de Modelización** de `climasus4r`. Las entradas
principales son el objeto `climasus_af` del Módulo M2 (`mod_af.rds`) y el objeto
`climasus_dlnm` del Módulo M1 (`mod_dlnm_fit.rds`). La salida principal es el objeto
`climasus_vi` guardado como `mod_vi.rds` para su reutilización en informes finales y
comunicación de riesgo.

---

# Contexto científico

## Vulnerabilidad climática según el IPCC

El **Quinto Informe de Evaluación del IPCC** (AR5, 2014) estableció el marco de
tres pilares que define la vulnerabilidad — posteriormente refinado en el AR6 (2022) —
como una función de tres componentes interdependientes:

- **Exposición** (*Exposure*): grado en que un sistema o población es afectado por
  factores de estrés climático (temperatura extrema, olas de calor, días de calor
  por encima del percentil 90);
- **Sensibilidad** (*Sensitivity*): nivel de respuesta de un sistema al factor de
  estrés, condicionado por factores intrínsecos como la proporción de personas
  mayores, la prevalencia de enfermedades crónicas y la respuesta dosis-efecto
  estimada por modelos DLNM;
- **Capacidad Adaptativa** (*Adaptive Capacity*): conjunto de recursos institucionales,
  económicos e infraestructurales que permiten al sistema modular sus impactos
  (índice de desarrollo humano, cobertura de agua tratada, densidad de
  unidades básicas de salud).

La fórmula del índice compuesto, propuesta originalmente por Turner et al. (2003) y
adoptada en la literatura de vulnerabilidad social (Cutter, Boruff & Shirley, 2003;
Benmarhnia et al., 2015), invierte el pilar de Capacidad Adaptativa antes de la
combinación, pues una mayor capacidad significa menor vulnerabilidad:

$$
VI_i = \frac{w_E \cdot E_i + w_S \cdot S_i + w_{AC} \cdot (1 - AC_i)}{w_E + w_S + w_{AC}}
$$

donde $E_i$, $S_i$ y $AC_i$ son los promedios ponderados de los indicadores normalizados
(min-max o z-score) del municipio $i$ para cada pilar, y $w_E$, $w_S$, $w_{AC}$
son los pesos entre pilares. Los indicadores faltantes se tratan con reponderación
automática.

## Normalización min-max y z-score

La **normalización min-max** proyecta cada indicador $x_{ij}$ al intervalo $[0, 1]$:

$$
\tilde{x}_{ij} = \frac{x_{ij} - \min_j(x_{ij})}{\max_j(x_{ij}) - \min_j(x_{ij})}
$$

La **normalización z-score** estandariza por la media y la desviación estándar, preservando
la distribución original — útil cuando los indicadores tienen escalas muy heterogéneas,
pero requiere transformación inversa para su interpretación directa.

## Desigualdad territorial y Curva de Lorenz

La **Curva de Lorenz** es el instrumento clásico para visualizar la concentración de
cualquier recurso o carga en una población ordenada. En el contexto de riesgo climático,
la curva acumula la proporción del IVC total (eje y) frente a la proporción de municipios
(eje x), del menos al más vulnerable. Cuanto mayor sea el área entre la curva y la
diagonal de igualdad perfecta, mayor será el **Coeficiente de Gini** — que varía de 0
(igualdad perfecta) a 1 (todo el riesgo concentrado en un municipio).

Los análisis de concentración del riesgo climático se aplican a escala multi-ciudad
por Gasparrini et al. (2017) y en estudios nacionales de vulnerabilidad socioambiental
en Brasil por Confalonieri et al. (2009) y Marengo et al. (2022).

## Análisis SWOT orientado a políticas de salud-clima

El marco SWOT (Andrews, 1971), ampliamente utilizado en planificación estratégica,
fue adaptado a la gestión de riesgos climático-sanitarios. En este enfoque:

- **Fortalezas (S)** representan factores protectores existentes — capacidad adaptativa
  elevada, baja fracción atribuible total;
- **Debilidades (W)** reflejan vulnerabilidades actuales — alta sensibilidad
  poblacional, elevadas fracciones atribuibles al calor y al frío;
- **Oportunidades (O)** identifican ventanas de intervención — municipios con índice
  de vulnerabilidad relativamente bajo y exposición actual moderada tienen margen para
  avanzar en la prevención antes de alcanzar niveles críticos;
- **Amenazas (T)** señalan riesgos emergentes o ya presentes — exposición climática
  elevada, alto riesgo relativo de calor (DLNM), elevado número atribuible.

---

# Datos utilizados

| Objeto | Origen | Contenido |
|--------|--------|----------|
| `caso_espacial.rds` | Tutorial T5 | Geometrías sf de los municipios de la RMSP |
| `caso_socio.rds` | Tutorial T6 | Indicadores socioeconómicos por municipio (HDI, % personas mayores, etc.) |
| `mod_dlnm_fit.rds` | Módulo M1 | Objeto `climasus_dlnm` ajustado para la RMSP |
| `mod_af.rds` | Módulo M2 | Objeto `climasus_af` con FA% total/calor/frío |

Cuando cualquiera de estos cuatro archivos está ausente (ejecución fuera de la cadena
completa), el script de pre-renderización sintetiza datos realistas con un aviso — el
Rmd se renderiza normalmente, mostrando los resultados ilustrativos.

---

# Pipeline completo

```{r carregar}
library(climasus4r)
library(dplyr)
```

## Cargar entradas encadenadas

```{r carregar-entradas}
# Objeto climasus_af do Módulo M2
mod_af <- if (file.exists("vignettes-pt/dados/mod_af.rds")) {
  readRDS("vignettes-pt/dados/mod_af.rds")
} else {
  NULL  # fallback: SWOT rodará sem AF
}

# Objeto climasus_dlnm do Módulo M1
mod_dlnm <- if (file.exists("vignettes-pt/dados/mod_dlnm_fit.rds")) {
  readRDS("vignettes-pt/dados/mod_dlnm_fit.rds")
} else {
  NULL  # fallback: sem extração DLNM automática
}

# Indicadores socioeconômicos
caso_socio <- if (file.exists("vignettes-pt/dados/caso_socio.rds")) {
  readRDS("vignettes-pt/dados/caso_socio.rds")
} else {
  # Mínimo realista para o script funcionar sem a cadeia completa
  data.frame(
    city          = c("Sao Paulo", "Guarulhos", "Santo Andre", "Osasco", "Maua"),
    pct_idosos    = c(16.2, 12.4, 14.8, 13.1, 11.9),
    pct_doenca_cr = c(28.1, 24.3, 26.7, 22.8, 20.5),
    hdi           = c(0.845, 0.763, 0.815, 0.776, 0.742),
    pct_agua      = c(97.2, 88.4, 94.1, 90.3, 85.7),
    densidade_ubs = c(6.8, 3.2, 5.1, 4.0, 2.9)
  )
}
```

## Construir los tres pilares IPCC

Cada pilar se proporciona como un `data.frame` con una columna de identificador
municipal (`city_col = "city"`) y columnas numéricas de indicadores. Los indicadores
faltantes para algún municipio se rellenan con `NA` y se excluyen del promedio
ponderado del pilar, sin forzar una exclusión total.

```{r pilares}
# ----- Pilar E: Exposição Climática ------------------------------------------
# Fonte: sus_climate_aggregate() (temperatura maxima media, dias de calor P90,
#        contagem de ondas de calor por ano)
exposure_df <- data.frame(
  city           = caso_socio$city,
  tmax_media     = c(29.8, 31.2, 28.9, 30.1, 31.8),  # grau Celsius
  dias_calor_p90 = c(52,   68,   45,   58,   72),     # dias/ano
  ondas_calor    = c(4,    8,    3,    6,    9)        # eventos/ano
)

# ----- Pilar S: Sensibilidade Populacional -----------------------------------
# Fonte: caso_socio.rds + extração automática de climasus_dlnm (argumento fits)
sensitivity_df <- caso_socio[, c("city", "pct_idosos", "pct_doenca_cr")]

# ----- Pilar AC: Capacidade Adaptativa ---------------------------------------
# Fonte: caso_socio.rds (HDI, cobertura hídrica, densidade UBS)
adaptive_capacity_df <- caso_socio[, c("city", "hdi", "pct_agua", "densidade_ubs")]
```

## Ajustar el Índice de Vulnerabilidad Compuesto

`sus_mod_vulnerability_index()` acepta un argumento `fits` (lista nombrada de
objetos `climasus_dlnm`) para la extracción automática de las métricas `dlnm_hot_rr`,
`dlnm_cold_rr` y `dlnm_sensitivity_index`, que se combinan automáticamente con
el pilar de sensibilidad.

```{r vulnerability-index}
# Opcional: lista nomeada de climasus_dlnm (um por cidade)
# fits_dlnm <- list(sao_paulo = mod_dlnm)  # ajuste por municipio

vi_fit <- sus_mod_vulnerability_index(
  exposure_df          = exposure_df,
  sensitivity_df       = sensitivity_df,
  adaptive_capacity_df = adaptive_capacity_df,
  fits                 = NULL,                # ou: fits_dlnm (lista climasus_dlnm)
  city_col             = "city",
  normalize            = "minmax",            # "minmax" ou "zscore"
  weights              = c(tmax_media = 2,    # dobrar peso da Tmax
                           pct_idosos = 2),   # dobrar peso da proporção de idosos
  pillar_weights       = c(exposure         = 1.5,
                           sensitivity      = 1.0,
                           adaptive_capacity = 1.0),
  hot_percentile       = 0.99,
  cold_percentile      = 0.01,
  lang                 = "pt",
  verbose              = TRUE
)

# Inspecionar o resultado
print(vi_fit)
```

El objeto `climasus_vi` contiene:

| Elemento | Tipo | Contenido |
|----------|------|----------|
| `$vi_table` | tibble | IVC, escores de los pilares, rank y percentil por ciudad |
| `$pillar_scores` | tibble (long) | Escores brutos de los tres pilares por ciudad |
| `$normalized_indicators` | tibble | Indicadores normalizados (prefijos `exp_`, `sen_`, `ac_`) |
| `$raw_indicators` | tibble | Indicadores originales sin normalizar |
| `$weights` | lista | Pesos intra-pilar e inter-pilar efectivamente usados |
| `$gini_coefficient` | numérico | Gini del IVC (0 = igualdad perfecta) |
| `$meta` | lista | Parámetros de la llamada, conteos, tiempo |

## Ajustar el Análisis SWOT

`sus_mod_swot()` agrega los objetos climasus de múltiples módulos en cuadrantes
SWOT normalizados (0–100) y categorizados. El argumento `breaks = c(25, 50, 75)`
produce cuatro categorías (Bajo / Medio / Alto / Muy Alto) — el valor por defecto
`c(33, 66)` produce tres categorías.

```{r swot}
swot_fit <- sus_mod_swot(
  vulnerability = vi_fit,
  af            = mod_af,    # climasus_af do Módulo M2 (ou NULL)
  burden        = NULL,      # climasus_burden do Módulo M2 (opcional)
  dlnm          = mod_dlnm,  # climasus_dlnm do Módulo M1 (broadcast)
  sensitivity   = NULL,      # climasus_sensitivity do Módulo M7 (opcional)
  score_type    = "both",    # "numeric", "categorical" ou "both"
  breaks        = c(25, 50, 75),
  labels        = c("Baixo", "Médio", "Alto", "Muito Alto"),  # 4 cats para 3 breaks
  city_col      = "city",
  lang          = "pt",
  verbose       = TRUE
)

# Visualizar tabela de escores
swot_fit$scores
```

---

# Características de las funciones

## `sus_mod_vulnerability_index()` — Índice de Vulnerabilidad IPCC

**Firma completa:**

```{r assinatura-vi}
sus_mod_vulnerability_index(
  exposure_df          = NULL,
  sensitivity_df       = NULL,
  adaptive_capacity_df = NULL,
  fits                 = NULL,
  city_col             = "city",
  normalize            = "minmax",
  weights              = NULL,
  pillar_weights       = c(exposure = 1, sensitivity = 1, adaptive_capacity = 1),
  hot_percentile       = 0.99,
  cold_percentile      = 0.01,
  lang                 = "pt",
  verbose              = TRUE
)
```

**Parámetros clave:**

| Argumento | Tipo | Descripción |
|-----------|------|-----------|
| `exposure_df` | `data.frame` | Indicadores del pilar Exposición (mayor = más expuesto) |
| `sensitivity_df` | `data.frame` | Indicadores del pilar Sensibilidad (mayor = más sensible) |
| `adaptive_capacity_df` | `data.frame` | Indicadores del pilar Capacidad Adaptativa (mayor = más adaptado) |
| `fits` | lista nombrada de `climasus_dlnm` | Extracción automática de RR calor/frío/índice de sensibilidad |
| `city_col` | `character` | Nombre de la columna de identificador municipal (por defecto `"city"`) |
| `normalize` | `"minmax"` o `"zscore"` | Método de normalización de los indicadores |
| `weights` | vector nombrado | Pesos intra-pilar por nombre de columna; los ausentes reciben peso 1 |
| `pillar_weights` | vector nombrado `c(exposure, sensitivity, adaptive_capacity)` | Pesos inter-pilar; los pilares ausentes reciben peso 0 automáticamente |
| `hot_percentile` / `cold_percentile` | numérico | Cuantiles para la extracción de RR de los ajustes DLNM |

**Retorno — objeto `climasus_vi`:**

- `$vi_table`: tibble ordenado por `vi_rank` (rank 1 = más vulnerable), con columnas
  `vi_score` ∈ [0, 1], `exposure_score`, `sensitivity_score`,
  `adaptive_capacity_score`, `vi_rank`, `vi_percentile`.
- `$pillar_scores`: tibble largo con `city`, `pillar`, `score` (escore bruto antes
  de la inversión de AC).
- `$normalized_indicators` / `$raw_indicators`: tibbles anchos con prefijos `exp_`,
  `sen_`, `ac_`.
- `$weights`: lista con los pesos efectivamente usados intra-pilar e inter-pilar.
- `$gini_coefficient`: Gini de la distribución del IVC.
- `$meta`: lista de parámetros, conteos y timestamp.

**Métodos S3 disponibles:** `print()`, `summary()`, `tidy()` (retorna tibble plano),
`coef()` (retorna vector nombrado city → vi_score).

---

## `sus_mod_plot_vulnerability()` — Visualizaciones del IVC

**Firma completa:**

```{r assinatura-plot-vi}
sus_mod_plot_vulnerability(
  x,
  type        = c("ranking", "pillars", "lorenz"),
  output_type = c("plot", "table", "all"),
  interactive = FALSE,
  base_size   = 12L,
  save_plot   = NULL,
  lang        = c("pt", "en", "es"),
  verbose     = FALSE
)
```

**Tipos de gráfico (`type=`):**

| `type` | Descripción | Dato retornado en `"table"` |
|--------|-----------|----------------------------|
| `"ranking"` | Lollipop horizontal: IVC por ciudad, más vulnerable en la parte superior | `$vi_table` |
| `"pillars"` | Barras apiladas horizontales: contribución de E / S / AC por ciudad | `$pillar_scores` |
| `"lorenz"` | Curva de Lorenz de la desigualdad del IVC con Gini anotado | `$vi_table` |

**Retorno:** `ggplot` (`output_type = "plot"`), tibble (`"table"`) o lista nombrada
`$plot`, `$table`, `$data` (`"all"`). Con `interactive = TRUE`, retorna un widget
`plotly` (requiere el paquete `plotly`).

---

## `sus_mod_swot()` — Síntesis SWOT Climático-Sanitaria

**Firma completa:**

```{r assinatura-swot}
sus_mod_swot(
  vulnerability = NULL,
  af            = NULL,
  burden        = NULL,
  dlnm          = NULL,
  sensitivity   = NULL,
  score_type    = c("both", "numeric", "categorical"),
  breaks        = c(33, 66),
  labels        = NULL,
  city_col      = "city",
  lang          = c("pt", "en", "es"),
  verbose       = TRUE
)
```

**Indicadores por cuadrante:**

| Cuadrante | Fuente | Indicadores extraídos |
|-----------|-------|-----------------------|
| **S** Fortalezas | `climasus_vi` | `adaptive_capacity_score` (alta capacidad = fortaleza) |
| **S** Fortalezas | `climasus_af` | 100 − FA% total (baja carga = fortaleza) |
| **S** Fortalezas | `climasus_burden` | Puesto invertido de carga |
| **W** Debilidades | `climasus_vi` | `sensitivity_score` (alta sensibilidad = debilidad) |
| **W** Debilidades | `climasus_af` | FA% calor; FA% frío |
| **W** Debilidades | `climasus_sensitivity` | Desigualdad de RR entre estratos |
| **O** Oportunidades | `climasus_vi` | 100 − percentil IVC (bajo percentil = ventana); exposición actual invertida |
| **T** Amenazas | `climasus_vi` | `exposure_score`; `vi_score` |
| **T** Amenazas | `climasus_dlnm` | RR calor en el P95 (escalado 0–100) |
| **T** Amenazas | `climasus_burden` | Número Atribuible normalizado |
| **T** Amenazas | `climasus_sensitivity` | RR máximo entre estratos |

**Retorno — objeto `climasus_swot`:**

- `$scores`: tibble con una fila por entidad; columnas `entity`, `S_score`,
  `W_score`, `O_score`, `T_score` (0–100) y, cuando `score_type %in% c("categorical","both")`,
  `S_cat`, `W_cat`, `O_cat`, `T_cat`; conteos `n_S`, `n_W`, `n_O`, `n_T`.
- `$indicators`: tibble largo con una fila por (entidad × cuadrante × indicador):
  `entity`, `quadrant`, `ind_code`, `indicator`, `raw_value`, `norm_score`,
  `direction` (`"positive"` o `"negative"`).
- `$meta`: lista con `n_entities`, `n_indicators`, `inputs_used`, `score_type`,
  `breaks`, `labels`, `lang`, `call_time`.

**Métodos S3:** `print()`, `summary()`, `tidy()` (retorna `$scores`).

---

## `sus_mod_plot_swot()` — Visualizaciones SWOT

**Firma completa:**

```{r assinatura-plot-swot}
sus_mod_plot_swot(
  x,
  type        = c("radar", "matrix", "bar"),
  output_type = c("plot", "table", "all"),
  interactive = FALSE,
  entities    = NULL,
  top_n       = 3L,
  base_size   = 12L,
  save_plot   = NULL,
  lang        = c("pt", "en", "es"),
  verbose     = FALSE
)
```

**Tipos de gráfico (`type=`):**

| `type` | Descripción | Uso recomendado |
|--------|-----------|-----------------|
| `"radar"` | Spider/radar de los cuatro escores SWOT (0–100) por entidad, con polígonos superpuestos para comparación multi-ciudad | Comparación de perfiles entre municipios |
| `"matrix"` | Cuadro 2×2 clásico: escore numérico, categoría y bullets de los principales indicadores por cuadrante. Muestra solo una entidad (la primera de la selección `entities`) | Comunicación de riesgo de un único municipio |
| `"bar"` | Barras horizontales agrupadas de los cuatro escores SWOT por entidad | Comparación rápida de todos los municipios |

**Argumento `top_n`** (solo en `type = "matrix"`): número máximo de bullets de
indicadores mostrados por cuadrante (por defecto 3).

**Retorno:** `ggplot` o `plotly` (`output_type = "plot"`), tibble (`"table"`) o
lista `$plot`, `$table` (`"all"`).

---

# Fórmulas de referencia

## Índice de Vulnerabilidad Compuesto (IPCC)

La fórmula central combina los tres pilares con inversión de Capacidad Adaptativa:

$$
VI_i = \frac{w_E \cdot E_i + w_S \cdot S_i + w_{AC} \cdot (1 - AC_i)}{w_E + w_S + w_{AC}}
$$

donde cada pilar $P_i$ es el promedio ponderado de los indicadores normalizados:

$$
P_i = \frac{\sum_j \omega_j \tilde{x}_{ij}}{\sum_j \omega_j}
$$

Los indicadores faltantes se excluyen y los pesos restantes se renormalizan,
preservando parcialmente a los municipios con datos incompletos.

## Normalización min-max

$$
\tilde{x}_{ij} = \frac{x_{ij} - \min_j(x_{ij})}{\max_j(x_{ij}) - \min_j(x_{ij})}
$$

Cuando $\max_j - \min_j \approx 0$ (variable constante), el valor se fija en 0,5
(implementación en `.vi_minmax_col()`).

## Coeficiente de Gini

Dado el vector $\mathbf{v}$ de escores $VI_i$ ordenados de forma creciente:

$$
G = \frac{2 \sum_{i=1}^{n} i \cdot v_i}{n \sum_{i=1}^{n} v_i} - \frac{n+1}{n}
$$

El Gini se reporta en `$gini_coefficient` y se anota en los gráficos de `type = "ranking"`
y `type = "lorenz"`.

---

# Resultados ilustrados

## Ranking de vulnerabilidad

El gráfico lollipop ordena los municipios del más (parte superior) al menos vulnerable,
con el escore IVC en el eje horizontal. El Coeficiente de Gini en el subtítulo cuantifica
la desigualdad territorial de la vulnerabilidad.

```{r fig-ranking, echo=FALSE, eval=TRUE}
fig_ou_nota(.fig("modvi_ranking"),
            paste("Ranking de vulnerabilidade —", .nota_gerar))
```

**Figura 1.** Ranking de vulnerabilidad climático-sanitaria de los municipios de la RMSP.
Escores min-max en el eje x; municipio en la parte superior = más vulnerable (IVC más alto).
El Gini indica la concentración del riesgo entre los municipios.

---

## Descomposición de los pilares IPCC

Las barras apiladas permiten identificar qué pilar domina la vulnerabilidad de
cada municipio: Exposición (rojo), Sensibilidad (azul) o Capacidad Adaptativa
(verde). Los municipios con pilares equilibrados indican multifactorialidad del riesgo.

```{r fig-pillars, echo=FALSE, eval=TRUE}
fig_ou_nota(.fig("modvi_pillars"),
            paste("Decomposição dos pilares IPCC —", .nota_gerar))
```

**Figura 2.** Descomposición de los escores de los tres pilares IPCC por municipio, ordenados
por el IVC total (más vulnerable en la parte superior).

---

## Curva de Lorenz de la vulnerabilidad

La curva de Lorenz acumula la proporción del IVC total (eje y) en función de la proporción
de municipios (eje x), del menos al más vulnerable. Cuanto más alejada de la
diagonal (igualdad perfecta), mayor la concentración del riesgo en pocos municipios.

```{r fig-lorenz, echo=FALSE, eval=TRUE}
fig_ou_nota(.fig("modvi_lorenz"),
            paste("Curva de Lorenz da vulnerabilidade —", .nota_gerar))
```

**Figura 3.** Curva de Lorenz del Índice de Vulnerabilidad Compuesto en la RMSP. El área
sombreada entre la curva y la diagonal de igualdad perfecta (discontinua) es proporcional
al Coeficiente de Gini anotado en el gráfico.

---

## Tabla de escores de vulnerabilidad

```{r tbl-vi, echo=FALSE, eval=TRUE}
tbl_ou_nota(.tbl("modvi_vi_table"),
            paste("Tabela de escores —", .nota_gerar),
            caption = "Tabla 1. Escores de vulnerabilidad por municipio (top 10, orden decreciente de vulnerabilidad).")
```

---

## Perfil SWOT — Radar

El radar muestra los cuatro escores SWOT (0–100) de todos los municipios simultáneamente.
Polígonos mayores (especialmente en W y T) señalan mayor fragilidad; polígonos
amplios en S y O indican activos protectores y oportunidades de intervención.

```{r fig-radar, echo=FALSE, eval=TRUE}
fig_ou_nota(.fig("modswot_radar"),
            paste("Radar SWOT —", .nota_gerar))
```

**Figura 4.** Perfil SWOT por municipio de la RMSP. Ejes: Fortalezas (arriba), Oportunidades
(derecha), Amenazas (abajo), Debilidades (izquierda). Escala 0–100.

---

## Cuadro SWOT 2×2 — Municipio más vulnerable

El cuadro 2×2 clásico muestra, para el municipio con mayor IVC, el escore numérico
y la categoría de cada cuadrante, acompañados de los principales indicadores
(con escore normalizado) que más contribuyeron a cada cuadrante.

```{r fig-matrix, echo=FALSE, eval=TRUE}
fig_ou_nota(.fig("modswot_matrix"),
            paste("Matriz SWOT —", .nota_gerar))
```

**Figura 5.** Cuadro SWOT 2×2 para el municipio más vulnerable de la RMSP.
Formato ideal para la comunicación de riesgo a gestores municipales.

---

## Escores SWOT — Barras comparativas

```{r fig-bar, echo=FALSE, eval=TRUE}
fig_ou_nota(.fig("modswot_bar"),
            paste("Barras SWOT —", .nota_gerar))
```

**Figura 6.** Escores SWOT agrupados por municipio. Permite comparar simultáneamente
Fortalezas, Debilidades, Oportunidades y Amenazas entre todos los municipios de la RMSP.

---

## Tabla de escores SWOT

```{r tbl-swot, echo=FALSE, eval=TRUE}
tbl_ou_nota(.tbl("modswot_scores"),
            paste("Tabela SWOT —", .nota_gerar),
            caption = "Tabla 2. Escores y categorías SWOT por municipio de la RMSP.")
```

---

# Referencias

Andrews, K. (1971). *The Concept of Corporate Strategy*. Dow Jones-Irwin.

Benmarhnia, T., Deguen, S., Kaufman, J. S., & Smargiassi, A. (2015).
Vulnerability to heat-related mortality: a systematic review, meta-analysis,
and meta-regression analysis. *Epidemiology*, 26(6), 781–793.
<https://doi.org/10.1097/EDE.0000000000000375>

Confalonieri, U., Marinho, D., Dias, H., & Malheiros, T. (2009).
O índice de vulnerabilidade aos riscos climáticos do Brasil.
*Parcerias Estratégicas*, 27, 161–172.

Cutter, S. L., Boruff, B. J., & Shirley, W. L. (2003).
Social vulnerability to environmental hazards.
*Social Science & Medicine*, 56(11), 2301–2322.
<https://doi.org/10.1016/S0277-9536(02)00605-X>

Gasparrini, A., & Armstrong, B. (2013).
Attributable risk from distributed lag models.
*BMC Medical Research Methodology*, 13, 3.
<https://doi.org/10.1186/1471-2288-13-3>

Gasparrini, A., et al. (2017).
Projections of temperature-related excess mortality under climate change scenarios.
*The Lancet Planetary Health*, 1(9), e360–e367.
<https://doi.org/10.1016/S2542-5196(17)30156-0>

IPCC. (2014). *Fifth Assessment Report — Working Group II: Impacts, Adaptation and
Vulnerability*. Part A: Global and Sectoral Aspects. Chapter 19: Emergent Risks
and Key Vulnerabilities. Cambridge University Press.
<https://doi.org/10.1017/CBO9781107415379>

IPCC. (2022). *Sixth Assessment Report — Working Group II: Impacts, Adaptation and
Vulnerability*. Chapter 16: Key Risks across Sectors and Regions.
Cambridge University Press.
<https://doi.org/10.1017/9781009325844>

Marengo, J. A., et al. (2022).
Vulnerability to climate change in Brazil: current status and future scenarios.
*International Journal of Climate Change Strategies and Management*, 14(2), 133–149.

Turner, B. L., et al. (2003).
A framework for vulnerability analysis in sustainability science.
*PNAS*, 100(14), 8074–8079.
<https://doi.org/10.1073/pnas.1231335100>

---

# Navegación

> **Fin de la sección de Modelización.** Este es el último módulo de la serie de Modelización de
> `climasus4r`. Los resultados producidos aquí (`mod_vi.rds`) pueden cargarse
> en informes finales y comunicación de riesgo para gestores y tomadores de decisiones.

| | |
|---:|:---|
| Módulo anterior | [Modelización 07: Bayes Espacial y Espacio-Temporal](mod-07-bayes.html) |
| Hub de tutoriales | [Índice de Tutoriales](tutorials.html) |

> **Cómo reproducir las figuras.** Ejecute una única vez, desde la raíz del paquete:
> `Rscript scripts/modelagem_08_vulnerabilidade_swot.R`. El script guarda las figuras
> en `vignettes-pt/figuras/` (prefijos `modvi_` y `modswot_`), las tablas en
> `vignettes-pt/dados/` y el objeto de vulnerabilidad encadenado (`mod_vi.rds`).
