---
title: "Modelización 06: Modelos Espaciales — Autocorrelación, Regresión y Barrido"
author: "Equipo climasus4r"
date: "`r format(Sys.Date(), '%d/%m/%Y')`"
output:
  html_document:
    toc: true
    toc_depth: 4
    toc_float:
      collapsed: true
      smooth_scroll: true
    number_sections: true
    theme: flatly
    highlight: tango
    code_folding: show
    code_download: true
    self_contained: true
    df_print: paged
---

```{css, echo=FALSE}
/* -- Variaveis de Cores Modernas -- */
:root {
  --primary-color: #1D9E75;
  --dark-green: #0f3d2e;
  --bg-light: #f8faf9;
  --text-main: #1a1a1a;
  --code-bg: #fdfdfd;
  --warning-orange: #ff9800;
  --info-blue: #2196f3;
}
html { scroll-behavior: smooth; }
body { font-family: 'Source Serif 4', Georgia, serif; font-size: 18px; color: var(--text-main); background-color: #fff; line-height: 1.6; }
h1, h2, h3, h4 { font-family: 'Inter', sans-serif; font-weight: 700; color: var(--dark-green); }
h1.title { font-size: 2.8em; border-bottom: 4px solid var(--primary-color); padding-bottom: 10px; margin-bottom: 1.5rem; }
h2 { margin-top: 2rem; border-left: 4px solid var(--primary-color); padding-left: 1rem; }
pre.r, pre.sourceCode { background-color: var(--code-bg); border: 1px solid #e1e1e1; border-left: 5px solid var(--primary-color) !important; border-radius: 8px; box-shadow: 0 2px 4px rgba(0,0,0,0.05); padding: 1rem; }
.callout { padding: 1.2em 1.5em; margin: 1.5em 0; border-radius: 8px; border-left: 6px solid; background-color: var(--bg-light); }
.callout-note { background-color: #f0f7ff; border-color: #007bff; }
.callout-tip { background-color: #e8f5e9; border-color: #1D9E75; }
.callout-warning { background-color: #fff3e0; border-color: #ff9800; }
.workflow-container { background: linear-gradient(135deg, #f8faf7 0%, #ffffff 100%); border-radius: 12px; padding: 1.5rem; margin: 1.5rem 0; border: 1px solid #dce8e1; overflow-x: auto; }
.workflow-steps { display: flex; flex-wrap: wrap; justify-content: center; gap: 0.5rem; font-family: 'Inter', monospace; font-size: 0.8rem; }
.workflow-step { background: var(--primary-color); color: white; padding: 0.5rem 1rem; border-radius: 20px; white-space: nowrap; }
.workflow-arrow { color: var(--primary-color); font-weight: bold; font-size: 1.2rem; }
.feature-grid { display: grid; grid-template-columns: repeat(auto-fit, minmax(280px, 1fr)); gap: 1.5rem; margin: 2rem 0; }
.feature-card { background: white; border-radius: 12px; padding: 1.5rem; border: 1px solid #e1e1e1; transition: transform 0.2s ease, box-shadow 0.2s ease; text-align: center; }
.feature-card:hover { transform: translateY(-4px); box-shadow: 0 8px 24px rgba(0,0,0,0.1); }
.feature-icon { font-size: 2rem; margin-bottom: 1rem; }
.feature-card h3 { margin-top: 0; color: var(--primary-color); font-size: 1.1rem; }
table { width: 100%; border-collapse: collapse; margin: 1.5rem 0; }
th, td { padding: 12px; text-align: left; border-bottom: 1px solid #e1e1e1; }
th { background-color: var(--bg-light); font-weight: 600; color: var(--dark-green); }
.github-feedback-btn { display: inline-flex; align-items: center; gap: 8px; background-color: #24292e; color: white; padding: 10px 20px; border-radius: 6px; text-decoration: none; font-family: sans-serif; transition: background-color 0.2s; margin-top: 1rem; }
.github-feedback-btn:hover { background-color: #2c3e50; color: white; text-decoration: none; }
@media (max-width: 768px) { body { font-size: 16px; } h1.title { font-size: 2rem; } .workflow-steps { flex-direction: column; align-items: center; } }
```


```{r setup, include=FALSE}
# ATENÇÃO — estratégia de pré-renderização.
# Este tutorial NÃO executa modelos durante a renderização. Todas as figuras e
# tabelas foram geradas UMA vez pelo script scripts/modelagem_06_espacial.R e
# são apenas carregadas aqui (PNG via include_graphics; RDS via readRDS).
# Por isso, os chunks de ensino abaixo usam eval = FALSE: o código é mostrado,
# mas não é executado no momento do knit.
knitr::opts_chunk$set(echo = TRUE, eval = FALSE, message = FALSE, warning = FALSE)

# Helpers para exibir artefatos de forma robusta: se o arquivo ainda não foi
# gerado (script de geração não executado), mostram uma nota em vez de quebrar
# o knit. Assim a vignette renderiza a qualquer momento.
fig_ou_nota <- function(path, nota) {
  if (file.exists(path)) knitr::include_graphics(path)
  else knitr::asis_output(paste0("> *", nota, "*"))
}
tbl_ou_nota <- function(path, nota, caption = NULL) {
  if (file.exists(path)) knitr::kable(readRDS(path), caption = caption)
  else knitr::asis_output(paste0("> *", nota, "*"))
}
.nota_gerar <- "Artefato indisponível — rode `Rscript scripts/modelagem_06_espacial.R` (a partir da raiz do pacote) para gerá-lo."
```

---

# Objetivo

Al final de este tutorial usted será capaz de:

1. Construir una **matriz de pesos espaciales** Queen a partir de polígonos de
   municipios con `sus_mod_spatial_weights()`;
2. Calcular e interpretar el **I de Moran global** y los **clústeres LISA locales**
   (HH/LL/HL/LH) con `sus_mod_spatial_moran()` y `sus_mod_plot_spatial_moran()`;
3. Ajustar y comparar modelos de **regresión espacial** (SAR, SEM, SDM, SAC)
   con `sus_mod_spatial_reg()`, extrayendo coeficientes e impactos
   directo/indirecto/total;
4. Detectar **clústeres geográficos de exceso de casos** con la estadística de
   barrido de Kulldorff mediante `sus_mod_spatial_scan()` y
   `sus_mod_plot_spatial_scan()`.

Este tutorial cubre la **etapa de análisis espacial** del pipeline climasus4r —
que precede a los modelos Bayesianos espaciales (Tutorial 07) y sigue a los
modelos de Machine Learning (Tutorial 05).

---

# Contexto científico

## ¿Por qué importa la dimensión espacial en salud ambiental?

Los datos de salud recolectados en municipios vecinos rara vez son
independientes entre sí. La dependencia espacial emerge de factores
compartidos (clima, contaminación, acceso a servicios, comportamiento social)
que varían suavemente en el espacio. Ignorarla produce estimadores
ineficientes, intervalos de confianza incorrectos y, en última instancia,
inferencias equivocadas sobre la asociación exposición–desenlace (Anselin,
1988; Bivand, Pebesma & Gomez-Rubio, 2013).

El análisis espacial clásico en epidemiología involucra tres preguntas:

- **¿Existe dependencia espacial?** (pruebas de autocorrelación)
- **¿Dónde están los clústeres?** (LISA, barrido de Kulldorff)
- **¿El efecto de una exposición se propaga a los municipios vecinos?**
  (spillovers; regresión espacial)

> **Nota sobre CRS y unidades.** Las funciones `sus_mod_spatial_weights()` y
> `sus_mod_spatial_moran()` aceptan objetos `sf` en cualquier CRS, pero el
> parámetro `snap` de `poly2nb()` se interpreta **en las unidades del CRS
> utilizado**. Para CRS geográfico (grados, e.g. SIRGAS 2000 / EPSG:4674,
> estándar del `geobr`), el valor `snap = 1e-3` corresponde a
> ≈ 0,001° ≈ 100 m, adecuado para cerrar pequeñas brechas en las fronteras
> de los polígonos municipales del IBGE. Para CRS proyectados en metros (e.g.
> SIRGAS2000 / UTM), valores entre `1` y `100` metros son más apropiados.
>
> **MAUP (Problema de la Unidad de Área Modificable).** Los resultados de
> esta etapa dependen de la escala de agregación adoptada (municipio,
> microrregión, UF). Un I de Moran calculado a nivel municipal puede diferir
> significativamente del calculado a nivel de microrregión, incluso con los
> mismos datos brutos. Esto se debe al MAUP (Openshaw & Taylor, 1979):
> la forma y el tamaño de las unidades espaciales influyen en todos los
> indicadores derivados. Se recomienda verificar la robustez de los
> resultados en al menos dos escalas antes de hacer inferencias
> (Fotheringham & Wong, 1991).

## I de Moran

El I de Moran global (Moran, 1950) mide si valores altos (o bajos) tienden a
ocurrir cerca unos de otros. Se define como:

$$I = \frac{n}{\sum_{i}\sum_{j}w_{ij}} \frac{\sum_{i}\sum_{j}w_{ij}(x_i-\bar{x})(x_j-\bar{x})}{\sum_{i}(x_i-\bar{x})^2}$$

donde $n$ es el número de unidades espaciales, $\sum_{i}\sum_{j} w_{ij}$
es la suma total de los pesos espaciales, $x_i$ es el valor de la variable
de interés en la unidad $i$, $\bar{x}$ es la media global, y $w_{ij}$ es el
peso espacial entre las unidades $i$ y $j$ (con $w_{ii} = 0$).

Con pesos **estandarizados por filas** (`style = "W"`), cada $w_{ij} = 1/n_i$,
donde $n_i$ es el número de vecinos de $i$, y $S_0 = n$. Así, el rezago
espacial $Wz_i = \sum_j w_{ij} z_j$ es simplemente el promedio ponderado de
los valores en los vecinos.

Valores de $I$ cercanos a $+1$ indican **clustering positivo** (similitud
espacial); $I \approx -1$ indica **dispersión espacial** (unidades con
valores altos rodeadas por bajos, y viceversa); $I \approx E[I] = -1/(n-1)$
indica distribución aleatoria.

La inferencia se realiza mediante permutación Monte Carlo — `sus_mod_spatial_moran()`
usa `spdep::moran.mc()` para la prueba global y `spdep::localmoran_perm()`
para las pruebas locales LISA.

## LISA — Indicadores Locales de Asociación Espacial

Los indicadores LISA (Anselin, 1995) descomponen el I global en
contribuciones individuales de cada unidad, permitiendo identificar
**hotspots** (HH: alto rodeado de alto), **coldspots** (LL: bajo rodeado de
bajo) y **outliers espaciales** (HL y LH). La clasificación usa el diagrama
de Moran ($z_i$ vs. $Wz_i$, el rezago espacial de $z$):

| Cuadrante | $z_i$ | $Wz_i$ | Interpretación |
|-----------|-------|---------|---------------|
| HH | > 0 | > 0 | Hotspot (punto caliente) |
| LL | < 0 | < 0 | Coldspot (punto frío) |
| HL | > 0 | < 0 | Outlier alto en región baja |
| LH | < 0 | > 0 | Outlier bajo en región alta |
| NS | — | — | No significativo |

## Modelos de regresión espacial

Cuando se confirma la autocorrelación espacial, los modelos OLS son
inadecuados. climasus4r implementa cuatro familias de modelos mediante
`spatialreg` (Bivand & Piras, 2015):

| Modelo | Sigla | Parámetro | Ecuación simplificada |
|--------|-------|-----------|----------------------|
| Spatial Autoregressive | SAR | $\rho$ | $y = \rho W y + X\beta + \varepsilon$ |
| Spatial Error | SEM | $\lambda$ | $y = X\beta + u;\; u = \lambda W u + \varepsilon$ |
| Spatial Durbin | SDM | $\rho$ + $\theta$ | $y = \rho W y + X\beta + WX\theta + \varepsilon$ |
| Spatial Autocorrelation | SAC | $\rho$, $\lambda$ | $y = \rho W_1 y + X\beta + u;\; u = \lambda W_2 u + \varepsilon$ |

Para los modelos SAR/SDM/SAC, el efecto total de una covariable se
descompone en **impacto directo** (unidad propia) + **impacto indirecto**
(spillover hacia los vecinos) = **impacto total** (LeSage & Pace, 2009).

## Estadística de barrido de Kulldorff

El método de Kulldorff (1997) impone ventanas circulares de radio variable
sobre el mapa y, para cada ventana candidata $Z$, calcula la razón de
verosimilitud (LR) bajo el modelo Poisson, **solo cuando** la tasa interna
supera la tasa externa ($C_{in}/E_{in} > C_{out}/E_{out}$):

$$
\text{LR}(Z) = \mathbb{1}\!\left[\frac{C_{in}}{E_{in}} > \frac{C_{out}}{E_{out}}\right]
\cdot
\left(\frac{C_{in}}{E_{in}}\right)^{\!C_{in}}
\left(\frac{C_{out}}{E_{out}}\right)^{\!C_{out}}
$$

donde $C_{in}$ y $E_{in}$ son, respectivamente, los casos observados y
esperados **dentro** de la ventana, y $C_{out}$ y $E_{out}$ los
correspondientes **fuera** de la ventana. La ventana con el mayor LR es el
**clúster más probable**; su p-valor se obtiene comparando con la
distribución empírica de máximos LR bajo $n_{sim}$ permutaciones de Monte
Carlo (bajo la hipótesis nula de distribución uniforme de casos
proporcionalmente a la población).

La función `sus_mod_spatial_scan()` delega el cálculo a
`SpatialEpi::kulldorff()`, que exige coordenadas geográficas
(longitud/latitud, WGS 84). Por ello, los centroides de los polígonos se
reproyectan a EPSG:4326 internamente antes del cálculo.

---

# Datos utilizados

El caso conductor es: **"Temperatura y desenlaces de salud en adultos
mayores (60+) en la Región Metropolitana de São Paulo, 2014–2019"** (causas
respiratorias J00–J99).

Para esta etapa utilizamos:

| Objeto | Archivo | Contenido |
|--------|---------|----------|
| `rmsp_sf` | `dados/caso_espacial.rds` | sf de la RMSP con `n_obitos` y `pop` por municipio |
| `mod_weights` | `dados/mod_weights.rds` | Pesos Queen construidos en este tutorial |

Si `caso_espacial.rds` está ausente o incompleto, el script de generación
sintetiza un panel mínimo realista de la RMSP con 39 municipios,
preservando gradientes espaciales plausibles con fines didácticos.

> **Código IBGE de municipios.** climasus4r usa el **código IBGE de 7 dígitos**
> como identificador único de municipios (e.g. `3550308` para São Paulo-SP). Los
> dos primeros dígitos identifican la UF (35 = São Paulo) y los cinco siguientes
> identifican el municipio dentro de la UF. Asegúrese de que la columna `code_muni`
> en su `sf` siga ese patrón — `geobr` ya la proporciona correctamente. Códigos de
> 6 dígitos (patrón antiguo) deben convertirse antes de usar las funciones
> `sus_mod_spatial_*()`.


---

# Pipeline completo

Cargue el paquete y los datos antes de cualquier análisis. Las rutas a
continuación asumen que el script se ejecuta desde la **raíz del paquete**
(`climasus4r/`), que es donde el script `scripts/modelagem_06_espacial.R`
guarda los artefactos.

```{r carregar}
library(climasus4r)
library(dplyr)

# Dados espaciais da RMSP (gerados por scripts/modelagem_06_espacial.R)
# Caminhos relativos à raiz do pacote (não à pasta vignettes-pt/).
rmsp_sf <- if (file.exists("vignettes-pt/dados/caso_espacial.rds")) {
  obj <- readRDS("vignettes-pt/dados/caso_espacial.rds")
  # Converter para sf e agregar por município (média do período)
  if (requireNamespace("sf", quietly = TRUE) &&
      "geom" %in% names(obj) &&
      inherits(obj[["geom"]], "sfc")) {
    sf_obj <- sf::st_as_sf(obj)
    dplyr::group_by(sf_obj, code_muni) |>
      dplyr::summarise(
        n_obitos  = mean(n_obitos, na.rm = TRUE),
        name_muni = dplyr::first(name_muni),
        pop       = mean(pop, na.rm = TRUE),
        temp_med  = mean(temp_med, na.rm = TRUE),
        .groups   = "drop"
      )
  } else {
    message("Objeto sf não encontrado; verifique caso_espacial.rds.")
    NULL
  }
} else {
  message("Execute scripts/modelagem_06_espacial.R para gerar os dados.")
  NULL
}

# Calcular taxa de mortalidade por 100 mil habitantes
if (!is.null(rmsp_sf) && !"taxa_obitos" %in% names(rmsp_sf)) {
  rmsp_sf$taxa_obitos <- rmsp_sf$n_obitos / rmsp_sf$pop * 1e5
}
```

## Paso 1 — Construir la matriz de pesos espaciales

**Contigüidad Queen vs. Rook.** La contigüidad Queen considera vecinos a dos
municipios cuando sus polígonos **comparten un vértice o una arista** (8
direcciones). La contigüidad Rook restringe la vecindad a municipios que
**comparten una arista** (4 direcciones). Para polígonos municipales del
IBGE, donde los municipios pueden tocarse solo en un punto, la contigüidad
Queen es la más adecuada y es el estándar del paquete (`queen = TRUE`).

**Estandarización por filas (`style = "W"`).** Con esta normalización, cada
peso $w_{ij} = 1/n_i$ (donde $n_i$ es el número de vecinos de $i$), de forma
que $\sum_j w_{ij} = 1$ para toda unidad $i$ con vecinos. Esto facilita la
interpretación del rezago espacial $Wz_i$ como un **promedio de los valores
en los vecinos** y es el estilo estándar para el I de Moran y los modelos
SAR/SEM.

```{r pesos}
mod_weights <- sus_mod_spatial_weights(
  municipalities = rmsp_sf,
  style          = "W",        # row-standardised: sum(w_ij) = 1 para cada i
  queen          = TRUE,       # contiguidade Queen (vértice ou aresta)
  snap           = 1e-3,       # tolerância para gaps (em graus, CRS SIRGAS2000)
  zero_policy    = TRUE,       # permite ilhas espaciais (sem vizinho)
  return_matrix  = FALSE,      # não retorna a matriz densa W (economia de memória)
  lang           = "pt",
  verbose        = TRUE
)
print(mod_weights)

# Salvar para reuso em tutoriais subsequentes (Tutorial 07 — Bayes Espacial)
save_tbl(mod_weights, "mod_weights")
```

## Paso 2 — Autocorrelación espacial global + LISA

```{r moran}
# Dados tabulares sem geometria (sus_mod_spatial_moran aceita data.frame ou
# climasus_df; a coluna code_muni deve estar presente)
df_tabular <- sf::st_drop_geometry(rmsp_sf)

# A taxa já foi calculada no passo de carregamento; verificar e recalcular
# se necessário
if (!"taxa_obitos" %in% names(df_tabular)) {
  df_tabular$taxa_obitos <- df_tabular$n_obitos / df_tabular$pop * 1e5
}

moran_resultado <- sus_mod_spatial_moran(
  df           = df_tabular,
  outcome      = "taxa_obitos",  # coluna numérica de desfecho (arg: "outcome")
  W            = mod_weights,    # climasus_weights do passo anterior
  municipalities = NULL,         # NULL: usa todas as linhas na ordem de W
  permutations = 999L,
  alpha        = 0.05,
  adjust_p     = "fdr",          # correção FDR (Benjamini-Hochberg)
  lang         = "pt",
  verbose      = TRUE
)
print(moran_resultado)
```

```{r plot-moran-mapa}
# Mapa LISA de clusters (HH/LL/HL/LH/NS)
sus_mod_plot_spatial_moran(
  x              = moran_resultado,
  municipalities = rmsp_sf,
  type           = "map",
  alpha          = 0.05,
  lang           = "pt"
)
```

```{r plot-moran-scatter}
# Diagrama de dispersão de Moran (z vs. Wz)
sus_mod_plot_spatial_moran(
  x    = moran_resultado,
  type = "scatter",
  lang = "pt"
)
```

```{r plot-moran-both}
# Ambos os painéis lado a lado (requer patchwork)
sus_mod_plot_spatial_moran(
  x              = moran_resultado,
  municipalities = rmsp_sf,
  type           = "both",
  lang           = "pt"
)
```

## Paso 3 — Regresión espacial (SAR / SEM / SDM / SAC)

```{r reg-sar}
# Garantir que df_reg não contém geometria (sus_mod_spatial_reg descarta
# automaticamente, mas é boa prática passar um data.frame puro)
df_reg <- sf::st_drop_geometry(rmsp_sf)

# Verificar / calcular taxa
if (!"taxa_obitos" %in% names(df_reg)) {
  df_reg$taxa_obitos <- df_reg$n_obitos / df_reg$pop * 1e5
}

# Modelo SAR (Spatial Lag) — rho: spillover do desfecho entre municípios
# Estimado via spatialreg::lagsarlm() com método de ML exato ("eigen")
reg_sar <- sus_mod_spatial_reg(
  df          = df_reg,
  formula     = taxa_obitos ~ temp_med,
  W           = mod_weights,
  model       = "lag",      # SAR: y = rho * W*y + X*beta + epsilon
  method      = "eigen",    # ML exato; use "LU" ou "Chebyshev" para n > 2.000
  zero_policy = TRUE,
  lang        = "pt",
  verbose     = TRUE
)
print(reg_sar)

# Impactos direto/indireto/total (calculados internamente com R = 200 simulações)
# $impacts é NULL para modelos SEM (sem lag do desfecho)
reg_sar$impacts

# Diagnóstico: I de Moran nos resíduos — deve ser não-significativo se o modelo
# capturou a autocorrelação espacial adequadamente
reg_sar$moran_residuals
```

```{r reg-sem}
# Modelo SEM (Spatial Error) — lambda: erro espacialmente autocorrelacionado
# Indicado quando a autocorrelação é devida a variáveis omitidas espacialmente
# estruturadas (e.g. poluição não mensurada, gradientes socioeconômicos)
reg_sem <- sus_mod_spatial_reg(
  df      = df_reg,
  formula = taxa_obitos ~ temp_med,
  W       = mod_weights,
  model   = "error",   # SEM: y = X*beta + u; u = lambda * W*u + epsilon
  lang    = "pt",
  verbose = FALSE
)

# Comparação de AIC: menor AIC = melhor ajuste (penalizando complexidade)
# OLS ignora autocorrelação; SAR/SEM incorporam de formas distintas
data.frame(
  modelo = c("OLS", "SAR", "SEM"),
  AIC    = c(reg_sar$lm_aic, reg_sar$aic, reg_sem$aic)
)
```

```{r reg-sdm}
# Modelo SDM (Spatial Durbin) — rho + covariáveis defasadas espacialmente
# Estimado via lagsarlm(Durbin = TRUE): inclui W*X além do W*y
# Recomendado quando há razão para acreditar que covariáveis de municípios
# vizinhos também afetam o desfecho (e.g. temperatura regional)
reg_sdm <- sus_mod_spatial_reg(
  df      = df_reg,
  formula = taxa_obitos ~ temp_med,
  W       = mod_weights,
  model   = "durbin",  # SDM: y = rho*W*y + X*beta + W*X*theta + epsilon
  lang    = "pt",
  verbose = FALSE
)
reg_sdm$impacts   # direto, indireto e total por covariável
```

```{r reg-sac}
# Modelo SAC (rho + lambda) — modelo mais geral; lag do desfecho E erro espacial
# Estimado via spatialreg::sacsarlm(); usa a mesma matriz W para ambos
# os componentes por padrão
reg_sac <- sus_mod_spatial_reg(
  df      = df_reg,
  formula = taxa_obitos ~ temp_med,
  W       = mod_weights,
  model   = "sac",   # SAC: y = rho*W*y + X*beta + u; u = lambda*W*u + epsilon
  lang    = "pt",
  verbose = FALSE
)
reg_sac$rho    # parâmetro de lag do desfecho
reg_sac$lambda # parâmetro de erro espacial
```

## Paso 4 — Detección de clústeres: barrido de Kulldorff

```{r scan}
# sus_mod_spatial_scan() requer um data.frame com code_muni, cases e population.
# Os centroides dos polígonos são reprojetados para WGS 84 (EPSG:4326)
# internamente para calcular as distâncias usadas pelas janelas circulares.
df_scan <- data.frame(
  code_muni  = as.character(rmsp_sf$code_muni),
  cases      = as.integer(round(rmsp_sf$n_obitos)),
  population = as.integer(rmsp_sf$pop),
  stringsAsFactors = FALSE
)

scan_resultado <- sus_mod_spatial_scan(
  df             = df_scan,
  cases          = "cases",
  population     = "population",
  municipalities = rmsp_sf,
  expected       = NULL,      # NULL → Poisson simples (taxa global × pop_i)
  max_pop_frac   = 0.5,       # janela máxima contém ≤ 50% da pop. total
  n_simulations  = 999L,      # para publicação use 9999L
  alpha          = 0.05,
  lang           = "pt",
  verbose        = TRUE
)
print(scan_resultado)

# Cluster mais provável: location_ids, RR, log_lik, p_value
scan_resultado$most_likely_cluster

# Clusters secundários (lista de listas, mesma estrutura)
scan_resultado$secondary_clusters
```

```{r plot-scan-rr}
# Mapa de Risco Relativo (escala contínua divergente)
sus_mod_plot_spatial_scan(
  x              = scan_resultado,
  municipalities = rmsp_sf,
  show_rr        = TRUE,
  alpha          = 0.05,
  lang           = "pt"
)
```

```{r plot-scan-cat}
# Mapa categórico (mais provável / secundário / fundo)
sus_mod_plot_spatial_scan(
  x              = scan_resultado,
  municipalities = rmsp_sf,
  show_rr        = FALSE,
  alpha          = 0.05,
  lang           = "pt"
)
```

---

# Características de las funciones

## `sus_mod_spatial_weights()` — Matriz de pesos

**Objetivo.** Construye un objeto `climasus_weights` (subclase de lista) con
la estructura de vecindad espacial necesaria para todos los demás modelos
espaciales de climasus4r.

**Argumentos principales:**

| Argumento | Predeterminado | Significado |
|-----------|--------|-------------|
| `municipalities` | — | `sf` con polígonos de municipios |
| `style` | `"W"` | Normalización: `"W"` (estand. por filas), `"B"` (binario), `"C"`, `"U"`, `"S"`, `"minmax"` |
| `queen` | `TRUE` | `TRUE` = Queen (vértice o arista); `FALSE` = Rook (solo arista) |
| `snap` | `NULL` → `1e-3` | Tolerancia para brechas en fronteras |
| `zero_policy` | `TRUE` | Permite islas (municipios sin vecinos) |
| `return_matrix` | `FALSE` | Retornar la matriz densa $W$ ($n \times n$) |

**Retorno (`climasus_weights`):**

```
$listw      — objeto spdep::listw pronto para modelagem
$nb         — lista de vizinhos (spdep::nb)
$n_regions  — número total de regiões
$n_islands  — número de ilhas (sem vizinhos)
$island_ids — códigos das ilhas (vetor de caracteres, vazio se nenhuma)
$W          — matriz densa W n×n (NULL se return_matrix = FALSE)
$style      — estilo de normalização usado
$call       — chamada original
```

> **Consejo práctico.** Para datos del IBGE con CRS geográfico (SIRGAS2000 /
> EPSG:4674), use `snap = 1e-3` (predeterminado). Para polígonos en CRS
> proyectado (metros), ajuste `snap` a 1–100 m. Los municipios sin vecinos
> (islas, e.g. Fernando de Noronha) no causan error con `zero_policy = TRUE`,
> pero resultan en un rezago espacial `NA` — verifique `$island_ids`. Use
> `style = "B"` (binario) solo cuando quiera ponderar por la presencia de
> vecindad sin normalizar por el número de vecinos (e.g. en modelos
> Bayesianos tipo ICAR).

---

## `sus_mod_spatial_moran()` — I de Moran global + LISA

**Objetivo.** Prueba la autocorrelación espacial global mediante el I de
Moran (por permutación Monte Carlo) y clasifica cada unidad en un cuadrante
LISA.

**Argumentos principales:**

| Argumento | Predeterminado | Significado |
|-----------|--------|-------------|
| `df` | — | `data.frame` o `climasus_df` con `code_muni` y la columna de desenlace |
| `outcome` | — | Nombre de la columna numérica de desenlace (e.g. `"taxa_obitos"`) |
| `W` | — | Objeto `climasus_weights` de `sus_mod_spatial_weights()` |
| `municipalities` | `NULL` | Vector de `code_muni` para filtrar/reordenar `df` |
| `permutations` | `999L` | Permutaciones Monte Carlo (`nsim` en `spdep::moran.mc`) |
| `alpha` | `0.05` | Nivel de significancia para la clasificación LISA |
| `adjust_p` | `"fdr"` | Corrección de pruebas múltiples: `"fdr"`, `"bonferroni"`, `"none"` |

**Retorno (`climasus_spatial_moran`):**

```
$global       — data.frame com I, E.I, Var.I, Z.I, p_value, p_simulated
$local        — data.frame com code_muni, Ii, Z.Ii, p_raw, p_adj, quadrant
$n_HH         — número de hotspots (HH)
$n_LL         — número de coldspots (LL)
$n_HL         — número de outliers HL
$n_LH         — número de outliers LH
$outcome_name — nome da coluna de desfecho
$call         — chamada original
```

> **Sobre `p_value` vs `p_simulated`.** El `p_value` en el slot `$global` es
> el p-valor asintótico (distribución normal). El `p_simulated` es el
> p-valor por permutación Monte Carlo — preferible para muestras pequeñas
> (n < 30 municipios) o distribuciones asimétricas. Para las pruebas LISA
> locales (`$local`), los p-valores ya son por permutación condicional
> (`spdep::localmoran_perm()`), corregidos por el método especificado en
> `adjust_p`.

---

## `sus_mod_plot_spatial_moran()` — Visualización LISA

**Objetivo.** Produce un mapa coroplético LISA y/o un diagrama de dispersión
de Moran a partir de un objeto `climasus_spatial_moran`.

**Tipos disponibles (`type=`):**

| `type` | Descripción | Requiere `municipalities` |
|--------|-----------|------------------------|
| `"map"` | Mapa coroplético HH/LL/HL/LH/NS | Sí |
| `"scatter"` | Diagrama de dispersión $z$ vs. $Wz$ | No |
| `"both"` | Ambos lado a lado vía patchwork | Sí |

**Retorno:** objeto `ggplot` (o lista nombrada `list(map, scatter)` si
patchwork no está disponible para `type = "both"`).

---

## `sus_mod_spatial_reg()` — Regresión espacial

**Objetivo.** Ajusta modelos de máxima verosimilitud SAR/SEM/SDM/SAC
mediante el paquete `spatialreg`, reporta coeficientes, parámetros
espaciales, impactos y el Moran de los residuos.

**Modelos disponibles (`model=`):**

| `model` | Familia | Parámetro espacial | Estimado vía |
|---------|---------|--------------------|--------------|
| `"lag"` | SAR | $\rho$ | `spatialreg::lagsarlm()` |
| `"error"` | SEM | $\lambda$ | `spatialreg::errorsarlm()` |
| `"durbin"` | SDM | $\rho$ + $\theta_{WX}$ | `spatialreg::lagsarlm(Durbin=TRUE)` |
| `"sac"` | SAC | $\rho$ + $\lambda$ | `spatialreg::sacsarlm()` |

**Argumentos principales:**

| Argumento | Predeterminado | Significado |
|-----------|--------|-------------|
| `df` | — | `data.frame` o `climasus_df` (la geometría `sf` se descarta automáticamente) |
| `formula` | — | Fórmula R estándar (`desenlace ~ cov1 + cov2`) |
| `W` | — | Objeto `climasus_weights` de `sus_mod_spatial_weights()` |
| `model` | `"lag"` | Familia de modelo (ver tabla anterior) |
| `method` | `"eigen"` | Método de estimación: `"eigen"` (ML exacto), `"LU"`, `"Chebyshev"`, `"MC"` |
| `zero_policy` | `TRUE` | Permite islas (municipios sin vecinos) |
| `lang` | `"pt"` | Idioma de los mensajes |
| `verbose` | `TRUE` | Mostrar mensajes de progreso |

**Retorno (`climasus_spatial_reg`):**

```
$model           — tipo de modelo ("lag", "error", "durbin", "sac")
$model_label     — rótulo legível ("SAR (Spatial Lag)", ...)
$coefficients    — data.frame: term, estimate, std_error, z_value, p_value
$rho             — parâmetro de lag espacial ρ (NULL para SEM)
$lambda          — parâmetro de erro espacial λ (NULL para SAR/SDM)
$impacts         — data.frame: term, direct, indirect, total
                   (calculado com R = 200 via spatialreg::impacts();
                    NULL para SEM, onde os impactos = coeficientes OLS)
$aic             — AIC do modelo espacial
$lm_aic          — AIC do baseline OLS (mesma fórmula, mesmos dados)
$moran_residuals — lista: I, p_value, z (teste de Moran nos resíduos)
$fitted          — valores ajustados
$residuals       — resíduos do modelo
$call            — chamada original
```

> **Diagnóstico de residuos.** El elemento `$moran_residuals` contiene el
> resultado de `spdep::moran.test()` aplicado a los residuos del modelo.
> Un p-valor **no significativo** (> 0,05) indica que el modelo espacial
> absorbió adecuadamente la autocorrelación. Si el Moran de los residuos
> permanece significativo incluso después del SAR/SEM, considere el SDM
> (covariables rezagadas) o un modelo Bayesiano jerárquico (Tutorial 07).

---

## `sus_mod_spatial_scan()` — Barrido de Kulldorff

**Objetivo.** Aplica la estadística de barrido circular de Kulldorff para
detectar el clúster más probable y clústeres secundarios de exceso de
casos, con inferencia por Monte Carlo.

**Argumentos principales:**

| Argumento | Predeterminado | Significado |
|-----------|--------|-------------|
| `df` | — | `data.frame` con `code_muni`, columnas de `cases` y `population` |
| `cases` | — | Nombre de la columna de conteo de casos (enteros ≥ 0) |
| `population` | — | Nombre de la columna de población en riesgo |
| `municipalities` | — | `sf` con polígonos y `code_muni` |
| `expected` | `NULL` | Nombre de la columna de esperados (NULL: tasa global × pop_i) |
| `max_pop_frac` | `0.5` | Fracción máxima de la población total en una única ventana |
| `n_simulations` | `999L` | Simulaciones Monte Carlo (use `9999L` para publicación) |
| `alpha` | `0.05` | Nivel de significancia para clústeres secundarios |
| `lang` | `"pt"` | Idioma de los mensajes |
| `verbose` | `TRUE` | Mostrar mensajes de progreso |

**Retorno (`climasus_spatial_scan`):**

```
$most_likely_cluster — lista: location_ids (code_muni), observed, expected,
                       RR (razão de verossimilhança de excesso), log_lik, p_value
$secondary_clusters  — lista de listas com a mesma estrutura
$n_clusters          — total de clusters significativos (incluindo o mais provável)
$data                — tibble: code_muni, cases, population, expected, in_mlc
$meta                — parâmetros: cases_col, population_col, max_pop_frac,
                       n_simulations, alpha, n_municipalities, call_time
$call                — chamada original
```

> **CRS y centroides.** La función `sus_mod_spatial_scan()` usa
> `sf::st_centroid()` después de reproyectar los polígonos a WGS 84
> (EPSG:4326), pues `SpatialEpi::kulldorff()` requiere coordenadas en
> longitud/latitud. El objeto `municipalities` puede estar en cualquier
> CRS — la reproyección se hace internamente. La ventana de barrido es
> circular en el espacio geográfico (lat/lon), no en el espacio proyectado.

---

## `sus_mod_plot_spatial_scan()` — Mapa de clústeres

**Objetivo.** Renderiza un mapa coroplético de los resultados del scan de
Kulldorff con codificación de RR continua o categórica.

**Argumento `show_rr`:**

| `show_rr` | Codificación | Escala |
|-----------|-------------|--------|
| `TRUE` (predeterminado) | Riesgo Relativo del clúster (continuo) | Gradiente divergente (azul marino–blanco–rojo, centro en RR = 1) |
| `FALSE` | Etiqueta del clúster (categórico) | Colores discretos por clúster |

**Retorno:** objeto `ggplot`.

---

# Resultados ilustrados

## Figura 1 — Mapa LISA de clústeres de mortalidad respiratoria (RMSP)

El siguiente mapa exhibe la clasificación LISA de cada municipio de la RMSP
con base en la tasa de mortalidad respiratoria promedio del período
2014–2019. Los municipios en **rojo (HH)** forman hotspots espaciales —
presentan una tasa elevada y están rodeados por vecinos de tasa igualmente
elevada.

```{r fig-lisa-mapa, eval=TRUE, echo=FALSE, fig.cap="**Figura 1.** Mapa de clústeres LISA (autocorrelación espacial local) para la tasa de mortalidad respiratoria en adultos mayores en la RMSP, 2014–2019. HH = hotspot; LL = coldspot; HL/LH = outlier espacial; NS = no significativo (FDR 5%)."}
fig_ou_nota(
  "figuras/modmoran_lisa_mapa.png",
  .nota_gerar
)
```

## Figura 2 — Diagrama de dispersión de Moran

El diagrama de dispersión posiciona cada municipio en el plano ($z_i$, $Wz_i$):
la pendiente de la recta de regresión corresponde al I de Moran global.
Puntos en el cuadrante superior derecho (HH) e inferior izquierdo (LL)
evidencian clustering positivo; puntos en los cuadrantes cruzados (HL, LH)
son outliers espaciales.

```{r fig-lisa-scatter, eval=TRUE, echo=FALSE, fig.cap="**Figura 2.** Diagrama de dispersión de Moran — valor estandarizado de la tasa de mortalidad (z) versus el rezago espacial (Wz). La pendiente de la recta gris corresponde al I de Moran global. Puntos coloreados según el cuadrante LISA."}
fig_ou_nota(
  "figuras/modmoran_lisa_scatter.png",
  .nota_gerar
)
```

## Tabla 1 — I de Moran global

```{r tbl-moran, eval=TRUE, echo=FALSE}
tbl_ou_nota(
  "dados/modmoran_moran_global.rds",
  .nota_gerar,
  caption = "**Tabla 1.** I de Moran global para la tasa de mortalidad respiratoria. p_simulated: p-valor por permutación Monte Carlo (999 permutaciones); p_value: p-valor asintótico."
)
```

## Figura 3 — Impactos directo, indirecto y total (SAR)

En el modelo SAR, el coeficiente $\beta$ de una covariable **no representa
directamente el efecto sobre el desenlace** — porque la matriz
$(I - \rho W)^{-1}$ propaga cualquier choque por toda la red de vecinos.
Los impactos se descomponen en (LeSage & Pace, 2009):

- **Impacto directo**: efecto promedio de la covariable en el **propio
  municipio**;
- **Impacto indirecto** (spillover): efecto promedio en los **municipios
  vecinos**, mediado por $\rho$ y por la estructura de $W$;
- **Impacto total** = directo + indirecto.

El paquete usa `spatialreg::impacts()` con R = 200 simulaciones
(distribución de referencia por Monte Carlo) para construir los intervalos
de confianza.

```{r fig-sar-impactos, eval=TRUE, echo=FALSE, fig.cap="**Figura 3.** Descomposición de los impactos directo, indirecto y total de la temperatura media sobre la tasa de mortalidad respiratoria. Modelo SAR (spatial lag), R = 200 simulaciones vía spatialreg::impacts()."}
fig_ou_nota(
  "figuras/modmoran_sar_impactos.png",
  .nota_gerar
)
```

## Tabla 2 — Coeficientes del modelo SAR

```{r tbl-sar, eval=TRUE, echo=FALSE}
tbl_ou_nota(
  "dados/modmoran_coef_sar.rds",
  .nota_gerar,
  caption = "**Tabla 2.** Coeficientes del modelo SAR (spatial lag). std_error: error estándar; z_value: estadística z; p_value: p-valor bilateral (pruebas t asintóticas)."
)
```

## Tabla 3 — Comparación de AIC (OLS / SAR / SEM)

La elección entre OLS, SAR y SEM puede guiarse por el AIC (criterio de
información de Akaike). El modelo con menor AIC (penalizando la
complejidad) es preferible. Una reducción sustancial de AIC en el SAR o SEM
respecto al OLS confirma que la autocorrelación espacial es relevante.

```{r tbl-aic, eval=TRUE, echo=FALSE}
tbl_ou_nota(
  "dados/modmoran_aic_comparacao.rds",
  .nota_gerar,
  caption = "**Tabla 3.** Comparación de AIC entre OLS, SAR (spatial lag) y SEM (spatial error). Menor AIC = mejor ajuste penalizado por la complejidad."
)
```

## Tabla 4 — Diagnóstico: I de Moran en los residuos (SAR)

Después del ajuste del modelo SAR, el I de Moran en los residuos debe ser
no significativo, indicando que la autocorrelación espacial fue capturada
adecuadamente. Un Moran residual aún significativo sugiere especificación
insuficiente y orienta hacia modelos más complejos (SDM o Bayes
jerárquico).

```{r tbl-moran-res, eval=TRUE, echo=FALSE}
tbl_ou_nota(
  "dados/modmoran_moran_residuos_sar.rds",
  .nota_gerar,
  caption = "**Tabla 4.** I de Moran en los residuos del modelo SAR. z: estadística estandarizada; p_value: p-valor asintótico."
)
```

## Figura 4 — Mapa de Riesgo Relativo (Kulldorff, RR continuo)

El siguiente mapa exhibe el RR de cada municipio perteneciente a un clúster
significativo detectado por el scan de Kulldorff. Los municipios en rojo
intenso pertenecen al clúster con mayor exceso de riesgo. Los municipios
sin color (gris claro) forman parte del fondo — no pertenecen a ningún
clúster.

```{r fig-scan-rr, eval=TRUE, echo=FALSE, fig.cap="**Figura 4.** Mapa de Riesgo Relativo (RR) del clúster más probable detectado por el scan circular de Kulldorff (999 simulaciones). Los bordes gruesos indican municipios en clúster significativo (α = 5%)."}
fig_ou_nota(
  "figuras/modmoran_scan_rr.png",
  .nota_gerar
)
```

## Figura 5 — Mapa categórico de clústeres (Kulldorff)

La versión categórica distingue visualmente el **clúster más probable** de
los **clústeres secundarios** y del fondo, facilitando la comunicación con
gestores de salud que necesitan identificar regiones prioritarias de
intervención.

```{r fig-scan-cat, eval=TRUE, echo=FALSE, fig.cap="**Figura 5.** Mapa categórico de clústeres espaciales (scan de Kulldorff). Rojo = clúster más probable; otros colores = clústeres secundarios; gris = fondo (sin clúster)."}
fig_ou_nota(
  "figuras/modmoran_scan_cat.png",
  .nota_gerar
)
```

---

# Referencias

Anselin, L. (1988). *Spatial Econometrics: Methods and Models*. Kluwer
Academic Publishers.

Anselin, L. (1995). Local indicators of spatial association — LISA.
*Geographical Analysis*, 27(2), 93–115.

Bivand, R. S., Pebesma, E., & Gomez-Rubio, V. (2013).
*Applied Spatial Data Analysis with R* (2nd ed.). Springer.

Bivand, R. S., & Piras, G. (2015). Comparing implementations of estimation
methods for spatial econometrics. *Journal of Statistical Software*,
63(18), 1–36.

Bivand, R. S., & Wong, D. W. S. (2018). Comparing implementations of
global indicators of spatial association. *TEST*, 27(3), 716–748.

Fotheringham, A. S., & Wong, D. W. S. (1991). The modifiable areal unit
problem in multivariate statistical analysis. *Environment and Planning A*,
23(7), 1025–1044.

Kulldorff, M. (1997). A spatial scan statistic. *Communications in
Statistics — Theory and Methods*, 26(6), 1481–1496.

Kulldorff, M., & Nagarwalla, N. (1995). Spatial disease clusters: detection
and inference. *Statistics in Medicine*, 14(8), 799–810.

LeSage, J., & Pace, R. K. (2009). *Introduction to Spatial Econometrics*.
CRC Press / Taylor & Francis.

Moran, P. A. P. (1950). Notes on continuous stochastic phenomena.
*Biometrika*, 37(1–2), 17–23.

Openshaw, S., & Taylor, P. J. (1979). A million or so correlation
coefficients: three experiments on the modifiable areal unit problem. In
N. Wrigley (Ed.), *Statistical Applications in the Spatial Sciences*
(pp. 127–144). Pion.

Tiefelsdorf, M., Griffith, D. A., & Boots, B. (1999). A variance-
stabilizing coding scheme for spatial link matrices. *Environment and
Planning A*, 31(1), 165–180.

---

# Navegación

- [Volver al hub de tutoriales](tutorials.html)
- **Anterior:** [Modelización 05 — Machine Learning](mod-05-ml.html)
- **Siguiente:** [Modelización 07 — Bayes Espacial](mod-07-bayes.html)

> **Cómo reproducir las figuras.** Ejecute una única vez, desde la raíz del
> paquete: `Rscript scripts/modelagem_06_espacial.R`. El script guarda las
> figuras en `vignettes-pt/figuras/`, las tablas en `vignettes-pt/dados/` y
> el objeto `mod_weights.rds` que el Tutorial 07 (Bayes Espacial) cargará.
