---
title: "PARTE 2: Integración de Datos Climáticos y de Salud"
subtitle: "Guía Práctica::sus_climate_aggregate()"
author:
  - name: "Max Anjos"
date: "`r format(Sys.Date(), '%d %B, %Y')`"
output:
  html_document:
    toc: true
    toc_depth: 4
    toc_float:
      collapsed: true
      smooth_scroll: true
    number_sections: true
    theme: flatly
    highlight: tango
    code_folding: show
    code_download: true
    self_contained: true
    df_print: paged
---

```{css, echo=FALSE}
/* ── Variáveis de Cores Modernas ────────────────── */
:root {
  --primary-color: #1D9E75;
  --dark-green: #0f3d2e;
  --bg-light: #f8faf9;
  --text-main: #1a1a1a;
  --code-bg: #fdfdfd;
  --warning-orange: #ff9800;
  --info-blue: #2196f3;
}

html {
  scroll-behavior: smooth;
}

body {
  font-family: 'Source Serif 4', Georgia, serif;
  font-size: 18px;
  color: var(--text-main);
  background-color: #fff;
  line-height: 1.6;
}

/* ── Títulos com Inter-spacing ─────────────────── */
h1, h2, h3, h4 {
  font-family: 'Inter', sans-serif;
  font-weight: 700;
  color: var(--dark-green);
}

h1.title {
  font-size: 2.8em;
  border-bottom: 4px solid var(--primary-color);
  padding-bottom: 10px;
  margin-bottom: 1.5rem;
}

h2 {
  margin-top: 2rem;
  border-left: 4px solid var(--primary-color);
  padding-left: 1rem;
}

/* ── Code Blocks Estilizados ────────────────────── */
pre.r, pre.sourceCode {
  background-color: var(--code-bg);
  border: 1px solid #e1e1e1;
  border-left: 5px solid var(--primary-color) !important;
  border-radius: 8px;
  box-shadow: 0 2px 4px rgba(0,0,0,0.05);
  padding: 1rem;
}

/* ── Custom Callouts (Estilo Quarto) ────────────── */
.callout {
  padding: 1.2em 1.5em;
  margin: 1.5em 0;
  border-radius: 8px;
  border-left: 6px solid;
  background-color: var(--bg-light);
}

.callout-note {
  background-color: #f0f7ff;
  border-color: #007bff;
}

.callout-tip {
  background-color: #e8f5e9;
  border-color: #1D9E75;
}

.callout-warning {
  background-color: #fff3e0;
  border-color: #ff9800;
}

.callout-info {
  background-color: #e3f2fd;
  border-color: #2196f3;
}

/* ── Workflow container ─────────────────────────── */
.workflow-container {
  background: linear-gradient(135deg, #f8faf7 0%, #ffffff 100%);
  border-radius: 12px;
  padding: 1.5rem;
  margin: 1.5rem 0;
  border: 1px solid var(--fc-border);
  overflow-x: auto;
}

.workflow-steps {
  display: flex;
  flex-wrap: wrap;
  justify-content: center;
  gap: 0.5rem;
  font-family: 'Inter', monospace;
  font-size: 0.8rem;
}

.workflow-step {
  background: var(--primary-color);
  color: white;
  padding: 0.5rem 1rem;
  border-radius: 20px;
  white-space: nowrap;
}

.workflow-arrow {
  color: var(--primary-color);
  font-weight: bold;
  font-size: 1.2rem;
}

/* ── Feature cards ───────────────────────────────── */
.feature-grid {
  display: grid;
  grid-template-columns: repeat(auto-fit, minmax(280px, 1fr));
  gap: 1.5rem;
  margin: 2rem 0;
}

.feature-card {
  background: white;
  border-radius: 12px;
  padding: 1.5rem;
  border: 1px solid #e1e1e1;
  transition: transform 0.2s ease, box-shadow 0.2s ease;
  text-align: center;
}

.feature-card:hover {
  transform: translateY(-4px);
  box-shadow: 0 8px 24px rgba(0,0,0,0.1);
}

.feature-icon {
  font-size: 2rem;
  margin-bottom: 1rem;
}

.feature-card h3 {
  margin-top: 0;
  color: var(--primary-color);
  font-size: 1.1rem;
}

.feature-card p {
  font-size: 0.85rem;
  color: var(--text-main);
  margin-bottom: 0;
}

/* ── Table styling ───────────────────────────────── */
table {
  width: 100%;
  border-collapse: collapse;
  margin: 1.5rem 0;
}

th, td {
  padding: 12px;
  text-align: left;
  border-bottom: 1px solid #e1e1e1;
}

th {
  background-color: var(--bg-light);
  font-weight: 600;
  color: var(--dark-green);
}

tr:hover {
  background-color: var(--bg-light);
}

/* ── Figure styling ─────────────────────────────── */
.figure {
  margin: 1.5rem 0;
  text-align: center;
}

.figure img {
  border-radius: 8px;
  box-shadow: 0 4px 8px rgba(0,0,0,0.1);
  max-width: 100%;
  height: auto;
}

.figure .caption {
  font-size: 0.85rem;
  color: #666;
  margin-top: 8px;
  font-style: italic;
}

/* ── Botão GitHub aprimorado ───────────────────── */
.github-feedback-btn {
  display: inline-flex;
  align-items: center;
  gap: 8px;
  background-color: #24292e;
  color: white;
  padding: 10px 20px;
  border-radius: 6px;
  text-decoration: none;
  font-family: sans-serif;
  transition: background-color 0.2s;
  margin-top: 1rem;
}

.github-feedback-btn:hover {
  background-color: #2c3e50;
  color: white;
  text-decoration: none;
}

/* ── Responsive ─────────────────────────────────── */
@media (max-width: 768px) {
  body {
    font-size: 16px;
  }

  h1.title {
    font-size: 2rem;
  }

  .workflow-steps {
    flex-direction: column;
    align-items: center;
  }

  .workflow-arrow {
    transform: rotate(90deg);
  }

  .feature-grid {
    grid-template-columns: 1fr;
  }

  th, td {
    padding: 8px;
    font-size: 0.85rem;
  }
}

@media (prefers-reduced-motion: reduce) {
  .feature-card,
  .github-feedback-btn {
    transition: none;
  }
}
```

```{r setup, include=FALSE}
knitr::opts_chunk$set(
  echo    = TRUE,
  eval    = FALSE,
  warning = FALSE,
  message = FALSE,
  comment = "#>",
  fig.align = "center",
  out.width = "80%",
  fig.retina = 2
)
```

# Introducción

::: callout-tip
**Tutorial Completo** — Este tutorial abarca desde las estrategias temporales básicas hasta las más avanzadas de la función `sus_climate_aggregate()`, el motor matemático y epidemiológico de `climasus4r` responsable de alinear datos de salud (DATASUS) con series temporales meteorológicas (INMET).
:::

# Entradas de la Función (Inputs)

Para que la integración ocurra, necesita proporcionar dos objetos `climasus_df` listos:

| Argumento | Descripción | Requisito de `stage` en los Metadatos |
|-----------|-----------|-----------------------------------|
| `health_data` | Datos de salud de DATASUS ya agregados espacialmente. | Debe estar en la etapa `"spatial"` (salida de `sus_spatial_join()`). |
| `climate_data` | Datos meteorológicos del INMET sin fallas. | Debe estar en la etapa `"climate"` (salida de `sus_climate_inmet()` y/o `sus_climate_fill()`). |
| `climate_var` | Qué variables climáticas tomar (ej.: `"tair_dry_bulb_c"`, `"rainfall_mm"`). Predeterminado: `"all"`. | - |
| `temporal_strategy` | Una de las 10 estrategias detalladas en el tutorial anterior. | - |
| `climate_region` | `"auto"`, `"tropical"`, `"subtropical"`, o `"temperate"`. Adapta parámetros automáticamente. | - |
| `window_days` | Entero. Necesario para `moving_window`, `degree_days`, y estrategias de excedencia/pesos. | - |
| `lag_days` | Entero (o vector). Necesario para `discrete_lag` y `distributed_lag`. | - |
| `offset_days` | Vector de 2 enteros (ej.: `c(7, 14)`). Necesario para `offset_window`. | - |

::: callout-warning
**Atención:** La función abortará con mensajes en portugués, inglés o español (parámetro `lang`) si los metadatos indican que los datos no pasaron por las etapas correctas del pipeline. Esto evita sesgos silenciosos en su análisis.
:::

---

# Parte 1: Preparación de los Datos de Salud (SIM-DO)

## 1.1 Importación y Limpieza de los Datos de Defunción

El pipeline a continuación procesa datos del Sistema de Información sobre Mortalidad (SIM) para el estado de Amazonas en el año 2023.

```{r step1_health_data, eval=FALSE}
# ============================================================================
# PIPELINE COMPLETO DE PROCESAMIENTO DE LOS DATOS DE SALUD
# ============================================================================
library(climasus4r)
df_sim <- sus_data_import(
  uf = "AM",                    # Amazonas
  year = 2023,                  # Año completo
  system = "SIM-DO",            # SIM Declaración de Defunción
  use_cache = TRUE,             # Usar caché para evitar re-descarga
  verbose = TRUE
) |>
  # Limpieza de encoding (acentos, caracteres especiales)
  sus_data_clean_encoding() |>

  # Estandarización de columnas (nombres, tipos, formatos)
  sus_data_standardize(lang = "pt") |>

  # Filtro por CID - enfermedades respiratorias (J00-J99)
  sus_data_filter_cid(disease_group = "respiratory") |>

  # Creación de variables derivadas
  sus_data_create_variables(
    create_age_groups = TRUE,                    # Grupos etarios
    age_breaks = c(60, 70, 80, 90, Inf),        # Rangos para adultos mayores
    age_labels = c("60-69", "70-79", "80-89", "90+"),
    create_calendar_vars = TRUE,                 # Mes, semana, día de la semana
    create_climate_vars = TRUE,                  # Variables climáticas derivadas
    climate_region = "Norte",                    # Región Norte de Brasil
    lang = "pt"
  ) |>

  # Filtros demográficos
  sus_data_filter_demographics(
    sex = c("Masculino", "Feminino"),            # Ambos sexos
    age_range = c(65, Inf)                       # Solo adultos mayores (65+)
  ) |>

  # Agregación temporal (diaria)
  sus_data_aggregate(
    date_col = NULL,              # Usa la fecha de defunción automáticamente
    complete_dates = FALSE,       # No completar fechas faltantes
    time_unit = "day",            # Agregación diaria
    lang = "pt"
  )

# Visualizar metadatos del objeto
sus_meta(df_sim)

# Resumen estadístico
summary(df_sim)
```

::: callout-info
**Interpretación de los Resultados:**
- El objeto `df_sim` contiene el conteo diario de defunciones por enfermedades respiratorias
- Población objetivo: adultos mayores (65+ años) en Amazonas
- Período: 1 de enero a 31 de diciembre de 2023
:::

# Parte 2: Agregación Espacial

## 2.1 Join Espacial con Malla Municipal

La función `sus_spatial_join()` asigna a cada defunción las coordenadas geográficas del municipio de ocurrencia.

```{r step2_spatial_join, eval=FALSE}
# ============================================================================
# AGREGACIÓN ESPACIAL A NIVEL MUNICIPAL
# ============================================================================

sf_sim_spatial <- sus_spatial_join(
  df = df_sim,
  level = "munic",              # Nivel municipal (vs. "state" o "health_region")
  lang = "pt"
)

# Verificar metadatos (ahora con componente espacial)
sus_meta(sf_sim_spatial)

```

::: callout-note
**Nota:** El objeto ahora es un `sf` (simple features) con geometría de los municipios.
:::

---

# Parte 3: Datos Climáticos (INMET)

## 3.1 Descarga, Preprocesamiento y Relleno de fallas

Descargamos datos meteorológicos de las estaciones del INMET en Amazonas.

```{r step3_climate_data, eval=FALSE}
# ============================================================================
# DESCARGA DE LOS DATOS DEL INMET
# ============================================================================

df_inmet_raw <- sus_climate_inmet(
  years = 2023,                 # Mismo año que los datos de salud
  uf = "AM"                     # Solo estaciones en Amazonas
)

# Verificar estaciones descargadas
unique(df_inmet_raw$station_name)

# ============================================================================
# IMPUTACIÓN DE DATOS FALTANTES
# ============================================================================

df_inmet <- sus_climate_fill_inmet(
  df_inmet_raw,
  target_var = "all",           # Imputar todas las variables climáticas
  parallel = TRUE,              # Procesamiento paralelo (más rápido)
  run_evaluation = FALSE        # Omitir evaluación detallada
)

# Para acelerar los ejemplos, podemos guardar/leer los datos procesados en el formato ultra rápido parquet
# sus_data_export(df_inmet, "df_inmet_AM_2023_filled.parquet")
# sus_data_export(sf_sim_spatial, "df_sim_AM_2023_spatial.parquet")

# Cargar datos preprocesados (si está disponible)
# df_inmet <- sus_data_read("df_inmet_AM_2023_filled.parquet")
# sf_sim_spatial <- sus_data_read("df_sim_AM_2023_spatial.parquet")
```

---

# Parte 4: Estrategias de Agregación Climática con sus_climate_aggregate()

## 4.1 Estrategia Exact (Coincidencia Exacta)

**Objetivo:** Asociar la temperatura del mismo día de la defunción.
**Aplicación:** Eventos agudos como hipertermia, ACV, infarto.

```{r step4_exact, eval=FALSE}
# ============================================================================
# EXACT: Temperatura del mismo día
# ============================================================================

df_exact <- sus_climate_aggregate(
  health_data = sf_sim_spatial,
  climate_data = df_inmet,
  climate_var = "tair_dry_bulb_c",      # Temperatura de bulbo seco (°C)
  temporal_strategy = "exact",
  lang = "pt",
  verbose = TRUE
)

# Verificar nueva columna
names(df_exact)
summary(df_exact$tair_dry_bulb_c)

# Análisis rápido: relación entre temperatura y defunciones
library(ggplot2)
df_exact %>%
    ggplot(aes(x = tair_dry_bulb_c, y = n_obitos)) +
    geom_point(alpha = 0.5) +
    geom_smooth(method = "loess", color = "red") +
    labs(
      title = "Relación entre Temperatura y Defunciones (Mismo Día)",
      x = "Temperatura (°C)",
      y = "Número de Defunciones"
    ) +
    theme_minimal()

```

::: callout-tip
Variables del INMET Soportadas
**Presión Atmosférica**: patm_mb (Media), patm_max_mb (Máxima), patm_min_mb (Mínima)

**Temperatura del Aire**: tair_dry_bulb_c (Bulbo Seco), tair_max_c (Máxima), tair_min_c (Mínima)

**Punto de Rocío**: dew_tmean_c (Media), dew_tmax_c (Máxima), dew_tmin_c (Mínima)

**Humedad Relativa**: rh_mean_porc (Media), rh_max_porc (Máxima), rh_min_porc (Mínima)

**Viento**: ws_2_m_s (Velocidad), ws_gust_m_s (Ráfaga), wd_degrees (Dirección)

**Varios**: rainfall_mm (Lluvia), sr_kj_m2 (Radiación Solar)
:::

## 4.2 Estrategia Discrete Lag (Rezago Discreto)

**Objetivo:** Evaluar el efecto de la temperatura en diferentes rezagos, identificando el período crítico de exposición.

```{r step4_discrete_lag, eval=FALSE}
# ============================================================================
# DISCRETE LAG: Temperatura 7, 14 y 21 días antes
# ============================================================================

df_discrete_lag <- sus_climate_aggregate(
  health_data = sf_sim_spatial,
  climate_data = df_inmet,
  climate_var = "tair_dry_bulb_c",
  temporal_strategy = "discrete_lag",
  lag_days = c(7, 14, 21),          # Tres rezagos distintos
  lang = "pt",
  verbose = TRUE
)

# Verificar columnas creadas
names(df_discrete_lag)

# Comparar correlaciones en diferentes rezagos
correlations <- data.frame(
  lag = c(0, 7, 14, 21),
  correlation = c(
    cor(df_exact$tair_dry_bulb_c, df_exact$n_obitos, use = "complete.obs"),
    cor(df_discrete_lag$lag7_tair_dry_bulb_c, df_discrete_lag$n_obitos, use = "complete.obs"),
    cor(df_discrete_lag$lag14_tair_dry_bulb_c, df_discrete_lag$n_obitos, use = "complete.obs"),
    cor(df_discrete_lag$lag21_tair_dry_bulb_c, df_discrete_lag$n_obitos, use = "complete.obs")
  )
)

print(correlations)
```

::: callout-info
**Interpretación:** Los valores de correlación entre rezago y temperatura son solo ilustrativos y reflejan el período usado en este tutorial.
:::

---

## 4.3 Estrategia Distributed Lag (Matriz para DLNM)

**Objetivo:** Crear una matriz de rezagos para modelos DLNM.
**Aplicación:** Modelado no lineal de efectos rezagados.

```{r step4_distributed_lag, eval=FALSE}
# ============================================================================
# DISTRIBUTED LAG: Matriz de rezagos 0 a 21
# ============================================================================

df_distributed <- sus_climate_aggregate(
  health_data = sf_sim_spatial,
  climate_data = df_inmet,
  climate_var = "tair_dry_bulb_c",
  temporal_strategy = "distributed_lag",
  lag_days = 21,                    # Rezago máximo (0 a 21)
  lang = "pt",
  verbose = TRUE
)

# Verificar estructura de la matriz
head(df_distributed)

```

::: callout-info
**DLNM:** La matriz generada servirá como entrada para el modelo DLNM (paquete dlnm). El climasus4r pondrá a disposición, próximamente, nuevas funcionalidades de modelado y visualización de los resultados.
:::
---

## 4.4 Estrategia Moving Window (Ventana Móvil)

**Objetivo:** Media de la temperatura en los últimos 14 días.
**Aplicación:** Efecto acumulado de exposición prolongada.

```{r step4_moving_window, eval=FALSE}
# ============================================================================
# MOVING WINDOW: Media de los últimos 14 días
# ============================================================================

df_moving <- sus_climate_aggregate(
  health_data = sf_sim_spatial,
  climate_data = df_inmet,
  climate_var = "tair_dry_bulb_c",
  temporal_strategy = "moving_window",
  window_days = 14,                 # Ventana de 14 días
  min_obs = 0.7,                    # Mínimo de 70% de datos válidos
  lang = "pt",
  verbose = TRUE
)

# Comparar temperatura diaria vs media móvil
df_compare <- df_exact %>%
    dplyr::select(date, tair_dry_bulb_c) %>%
    dplyr::left_join(
      df_moving %>% dplyr::select(date, tair_dry_bulb_c_mean_w14),
      by = "date", relationship = "many-to-many"
    ) %>%
    tidyr::pivot_longer(-date, names_to = "metric", values_to = "temperature")
  ggplot(df_compare, aes(x = date, y = temperature, color = metric)) +
    geom_line(alpha = 0.7) +
    labs(
      title = "Temperatura Diaria vs. Media Móvil (14 días)",
      x = "Fecha",
      y = "Temperatura (°C)",
      color = "Métrica"
    ) +
    theme_minimal()
```

---

## 4.5 Estrategia Offset Window (Ventana Desplazada)

**Objetivo:** Aislar el período de incubación (excluyendo días recientes).
**Aplicación:** Dengue, Zika, otras enfermedades con período de incubación.

```{r step4_offset_window, eval=FALSE}
# ============================================================================
# OFFSET WINDOW: Media entre 14 y 7 días antes (ignora la última semana)
# ============================================================================

df_offset <- sus_climate_aggregate(
  health_data = sf_sim_spatial,
  climate_data = df_inmet,
  climate_var = "tair_dry_bulb_c",
  temporal_strategy = "offset_window",
  offset_days = c(7, 14),           # Ventana [t-14, t-7]
  min_obs = 0.7,
  lang = "pt",
  verbose = TRUE
)

head(df_offset)
```

::: callout-note
**Interpretación:** Esta variable representa la exposición en el período que excluye la semana inmediatamente anterior a la defunción, útil para aislar efectos de largo plazo de exposiciones agudas.
:::

---

## 4.6 Estrategia Degree Days (Grados-Día)

**Objetivo:** Acumular calor por encima de una temperatura base.
**Aplicación:** Desarrollo de vectores (Aedes aegypti), estrés térmico.


```{r step4_degree_days, eval=FALSE}
# ============================================================================
# DEGREE DAYS: GDD acumulado en los últimos 21 días (base 20°C)
# ============================================================================

df_gdd <- sus_climate_aggregate(
  health_data = sf_sim_spatial,
  climate_data = df_inmet,
  temporal_strategy = "degree_days",
  window_days = 21,                 # Período de acumulación
  temp_base = 20,                   # Temperatura base (humano)
  gdd_temp_var = "tair_dry_bulb_c",
  min_obs = 0.7,
  lang = "pt",
  verbose = TRUE
)

head(df_gdd)

# Ejemplo con temperatura base para Aedes aegypti (11°C)
df_gdd_aedes <- sus_climate_aggregate(
  health_data = sf_sim_spatial,
  climate_data = df_inmet,
  temporal_strategy = "degree_days",
  window_days = 21,
  temp_base = 11,                   # Base para Aedes aegypti
  gdd_temp_var = "tair_dry_bulb_c",
  lang = "pt",
  verbose = TRUE
)

head(df_gdd_aedes)
```

### Umbrales Térmicos por Especie

| Organismo | Tbase (temp_base) (°C) | GDD para Desarrollo | Aplicación |
|-----------|------------|--------------------------|-----------|
| *Aedes aegypti* | 11 | 100-150 | Transmisión del dengue |
| *Anopheles gambiae* | 18 | 80-120 | Transmisión de la malaria |
| *Triatoma infestans* | 16 | 200-300 | Enfermedad de Chagas |
| *Humano (estrés)* | 20 | - | Morbilidad cardiovascular |

---

## 4.7 Estrategia Seasonal (Estacional)

**Objetivo:** Analizar patrones estacionales.
**Aplicación:** Estudios ecológicos, tendencias de largo plazo.

```{r step4_seasonal, eval=FALSE}
# ============================================================================
# SEASONAL: Medias por estación del año
# ============================================================================

df_seasonal <- sus_climate_aggregate(
  health_data = sf_sim_spatial,
  climate_data = df_inmet,
  temporal_strategy = "seasonal",
  lang = "pt",
  verbose = TRUE
)

head(df_seasonal)
```

---

## 4.8 Estrategia Threshold Exceedance (Excedencia de Umbral)

**Objetivo:** Contar días con temperaturas extremas.
**Aplicación:** Olas de calor, eventos extremos de precipitación.

```{r step4_threshold, eval=FALSE}
# ============================================================================
# THRESHOLD EXCEEDANCE: Días con Tmax > 35°C en los últimos 7 días
# ============================================================================

df_threshold <- sus_climate_aggregate(
  health_data = sf_sim_spatial,
  climate_data = df_inmet,
  climate_var = "tair_max_c",
  temporal_strategy = "threshold_exceedance",
  window_days = 7,
  threshold_value = 35,
  threshold_direction = "above",    # Contar días POR ENCIMA del umbral
  min_obs = 0.7,
  lang = "pt",
  verbose = TRUE
)

head(df_threshold)

```

---

## 4.9 Estrategia Weighted Window (Ventana Ponderada)

**Objetivo:** Aplicar pesos decrecientes a los días de la ventana.
**Aplicación:** Modelar el decaimiento biológico de la exposición.

```{r step4_weighted, eval=FALSE}
# ============================================================================
# WEIGHTED WINDOW: Media ponderada con diferentes funciones de peso
# ============================================================================

# Caso 1: Pesos lineales (automáticos)
df_wlin <- sus_climate_aggregate(
  health_data = sf_sim_spatial,
  climate_data = df_inmet,
  climate_var = "tair_dry_bulb_c",
  temporal_strategy = "weighted_window",
  window_days = 7,
  weights = NULL,                   # Decaimiento lineal automático
  min_obs = 0.7,
  lang = "pt",
  verbose = TRUE
)

head(df_wlin)

# Caso 2: Pesos exponenciales (decaimiento rápido)
lambda <- 0.3
W <- 7
pesos_exp <- exp(-lambda * seq(0, W))
pesos_exp <- pesos_exp / pesos_exp[1]  # Normalizar (pico = 1)

df_wexp <- sus_climate_aggregate(
  health_data = sf_sim_spatial,
  climate_data = df_inmet,
  climate_var = "tair_dry_bulb_c",
  temporal_strategy = "weighted_window",
  window_days = W,
  weights = pesos_exp,
  min_obs = 0.7,
  lang = "pt",
  verbose = TRUE
)

head(df_wexp)

# Caso 3: Pesos gaussianos (pico en el medio de la ventana)
mu <- 3          # Pico en el día t-3
sigma <- 1.5     # Ancho de la ventana
pesos_gaus <- exp(-((seq(0, W) - mu)^2) / (2 * sigma^2))
pesos_gaus <- pesos_gaus / max(pesos_gaus)

df_wgaus <- sus_climate_aggregate(
  health_data = sf_sim_spatial,
  climate_data = df_inmet,
  climate_var = "tair_dry_bulb_c",
  temporal_strategy = "weighted_window",
  window_days = W,
  weights = pesos_gaus,
  min_obs = 0.7,
  lang = "pt",
  verbose = TRUE
)
head(df_wgaus)

```

---

## 🎉 Conclusión

La función `sus_climate_aggregate()` eleva a `climasus4r` de un simple paquete de limpieza de datos a una **herramienta de inferencia epidemiológica**.

Al alinear la nomenclatura con el estándar de la comunidad R (`moving_window`), proporcionar una herramienta matemática única para períodos de incubación (`offset_window`), e introducir estrategias avanzadas como `threshold_exceedance` y `weighted_window`, este paquete garantiza que sus conclusiones sobre "Cómo el clima afecta la salud en Brasil" sean metodológicamente irrefutables y estén listas para su publicación en revistas de alto impacto.

---

## 🌲 ¿Tiene comentarios o sugerencias?

¿Tiene alguna idea de mejora o encontró algún error? Haga clic en el botón de abajo para abrir un nuevo *issue* en GitHub y compartir sus sugerencias directamente con nosotros.

```{=html}
<a href='https://github.com/ByMaxAnjos/climasus4r/issues/new' class="github-feedback-btn">
  <svg xmlns="http://www.w3.org/2000/svg" width="18" height="18" viewBox="0 0 24 24" fill="currentColor">
    <path d="M12 0C5.37 0 0 5.37 0 12c0 5.31 3.435 9.795 8.205 11.385.6.105.825-.255.825-.57 0-.285-.015-1.23-.015-2.235-3.015.555-3.795-.735-4.035-1.41-.135-.345-.72-1.41-1.23-1.695-.42-.225-1.02-.78-.015-.795.945-.015 1.62.87 1.845 1.23 1.08 1.815 2.805 1.305 3.495.99.105-.78.42-1.305.765-1.605-2.67-.3-5.46-1.335-5.46-5.925 0-1.305.465-2.385 1.23-3.225-.12-.3-.54-1.53.12-3.18 0 0 1.005-.315 3.3 1.23.96-.27 1.98-.405 3-.405s2.04.135 3 .405c2.295-1.56 3.3-1.23 3.3-1.23.66 1.65.24 2.88.12 3.18.765.84 1.23 1.905 1.23 3.225 0 4.605-2.805 5.625-5.475 5.925.435.375.81 1.095.81 2.22 0 1.605-.015 2.895-.015 3.3 0 .315.225.69.825.57A12.02 12.02 0 0 0 24 12c0-6.63-5.37-12-12-12z"/>
  </svg>
  Abrir issue en GitHub
</a>
```
