---
title: "Pipelines con Cache Inteligente usando targets"
subtitle: "Generar `_targets.R`, ejecutar con paralelismo dinamico y monitorear con `sus_rap_targets()` y `sus_rap_make()`"
author:
  - name: "Dr. Max Anjos"
date: "`r format(Sys.Date(), '%d %B, %Y')`"
output:
  html_document:
    toc: true
    toc_depth: 4
    toc_float:
      collapsed: true
      smooth_scroll: true
    number_sections: true
    theme: flatly
    highlight: tango
    code_folding: show
    code_download: true
    self_contained: true
    df_print: paged
---

```{css, echo=FALSE}
:root {
  --primary-color: #1D9E75;
  --dark-green: #0f3d2e;
  --bg-light: #f8faf9;
  --text-main: #1a1a1a;
  --code-bg: #fdfdfd;
  --warning-orange: #ff9800;
  --info-blue: #2196f3;
}
html { scroll-behavior: smooth; }
body { font-family: 'Source Serif 4', Georgia, serif; font-size: 18px; color: var(--text-main); background-color: #fff; line-height: 1.6; }
h1, h2, h3, h4 { font-family: 'Inter', sans-serif; font-weight: 700; color: var(--dark-green); }
h1.title { font-size: 2.8em; border-bottom: 4px solid var(--primary-color); padding-bottom: 10px; margin-bottom: 1.5rem; }
h2 { margin-top: 2rem; border-left: 4px solid var(--primary-color); padding-left: 1rem; }
pre.r, pre.sourceCode { background-color: var(--code-bg); border: 1px solid #e1e1e1; border-left: 5px solid var(--primary-color) !important; border-radius: 8px; box-shadow: 0 2px 4px rgba(0,0,0,0.05); padding: 1rem; }
.callout { padding: 1.2em 1.5em; margin: 1.5em 0; border-radius: 8px; border-left: 6px solid; background-color: var(--bg-light); }
.callout-note { background-color: #f0f7ff; border-color: #007bff; }
.callout-tip { background-color: #e8f5e9; border-color: #1D9E75; }
.callout-warning { background-color: #fff3e0; border-color: #ff9800; }
.workflow-container { background: linear-gradient(135deg, #f8faf7 0%, #ffffff 100%); border-radius: 12px; padding: 1.5rem; margin: 1.5rem 0; border: 1px solid #dce8e1; overflow-x: auto; }
.workflow-steps { display: flex; flex-wrap: wrap; justify-content: center; gap: 0.5rem; font-family: 'Inter', monospace; font-size: 0.8rem; }
.workflow-step { background: var(--primary-color); color: white; padding: 0.5rem 1rem; border-radius: 20px; white-space: nowrap; }
.workflow-arrow { color: var(--primary-color); font-weight: bold; font-size: 1.2rem; }
.feature-grid { display: grid; grid-template-columns: repeat(auto-fit, minmax(280px, 1fr)); gap: 1.5rem; margin: 2rem 0; }
.feature-card { background: white; border-radius: 12px; padding: 1.5rem; border: 1px solid #e1e1e1; transition: transform 0.2s ease, box-shadow 0.2s ease; text-align: center; }
.feature-card:hover { transform: translateY(-4px); box-shadow: 0 8px 24px rgba(0,0,0,0.1); }
.feature-icon { font-size: 2rem; margin-bottom: 1rem; }
.feature-card h3 { margin-top: 0; color: var(--primary-color); font-size: 1.1rem; }
table { width: 100%; border-collapse: collapse; margin: 1.5rem 0; }
th, td { padding: 12px; text-align: left; border-bottom: 1px solid #e1e1e1; }
th { background-color: var(--bg-light); font-weight: 600; color: var(--dark-green); }
.github-feedback-btn { display: inline-flex; align-items: center; gap: 8px; background-color: #24292e; color: white; padding: 10px 20px; border-radius: 6px; text-decoration: none; font-family: sans-serif; transition: background-color 0.2s; margin-top: 1rem; }
.github-feedback-btn:hover { background-color: #2c3e50; color: white; text-decoration: none; }
@media (max-width: 768px) { body { font-size: 16px; } h1.title { font-size: 2rem; } .workflow-steps { flex-direction: column; align-items: center; } }
```

```{r setup, include=FALSE}
knitr::opts_chunk$set(
  echo      = TRUE,
  eval      = FALSE,
  warning   = FALSE,
  message   = FALSE,
  comment   = "#>",
  fig.align = "center",
  out.width = "90%",
  fig.retina = 2
)
```

# Introducción — ¿Por qué usar `targets`?

Los análisis epidemiológicos con datos climáticos raramente son lineales. A lo largo del ciclo de investigación, es común modificar un filtro de CID-10, cambiar la ventana de agregación climática o incluir un nuevo estado en el conjunto de datos. Sin un sistema de cache inteligente, cualquiera de estos cambios obliga a re-ejecutar **todo** el pipeline — incluyendo etapas costosas como la descarga del DATASUS, la estandarización de codificación y la unión espacial, que pueden tardar horas.

El paquete `targets` (Landau, 2021) resuelve este problema con **rastreo automático de dependencias**: cada etapa del pipeline es un *target* (objetivo), y `targets` solo re-ejecuta los objetivos cuyas entradas cambiaron desde la última ejecución. Los resultados intermedios quedan en cache en el directorio `_targets/`, listos para cargarse instantáneamente.

La función `sus_rap_targets()` conecta los objetos RAP de `climasus4r` con el ecosistema `targets`, generando automáticamente el archivo `_targets.R` con toda la estructura necesaria. La función `sus_rap_make()` ejecuta luego ese pipeline de forma reproducible, con soporte para paralelismo y monitoreo.

```{=html}
<div class="workflow-container">
  <div class="workflow-steps">
    <span class="workflow-step">rap_object</span>
    <span class="workflow-arrow">→</span>
    <span class="workflow-step">sus_rap_targets()</span>
    <span class="workflow-arrow">→</span>
    <span class="workflow-step">_targets.R</span>
    <span class="workflow-arrow">→</span>
    <span class="workflow-step">sus_rap_make()</span>
    <span class="workflow-arrow">→</span>
    <span class="workflow-step">resultados con cache</span>
  </div>
</div>
```

## Funciones abordadas en este tutorial

Este tutorial cubre dos funciones exportadas de `climasus4r`:

| Función | Descripción |
|---|---|
| `sus_rap_targets()` | Genera el archivo `_targets.R` a partir de un objeto RAP |
| `sus_rap_make()` | Ejecuta el pipeline vía `targets::tar_make()` |

# Prerrequisitos

## Instalación de las dependencias

El paquete `targets` está listado en `Suggests` de `climasus4r`. Instálelo antes de usar las funciones de este tutorial:

```{r install-deps}
# Dependencias necesarias
install.packages("targets")
install.packages("tarchetypes")  # opcional: helpers adicionales
```

```{=html}
<div class="callout callout-warning">
**Paquete targets necesario:** `targets` esta listado en `Suggests` de climasus4r. Instalelo antes de usar `sus_rap_targets()` y `sus_rap_make()`. El `climasus4r` verificara automaticamente la disponibilidad del paquete al llamar estas funciones.
</div>
```

## Punto de partida: el objeto RAP

Las funciones de este tutorial operan sobre un **objeto RAP** — una expresión de pipeline creada con las funciones de `climasus4r`. Puede obtenerlo de dos formas:

```{r prereq-rap}
library(climasus4r)

# Opcao A: ler um RAP existente (criado con sus_rap_export())
rap <- sus_rap_read("analise_dengue_nordeste.R")

# Opcao B: usar uma expressao de pipeline diretamente
pipeline <- quote(
  sus_data_import(uf = c("CE", "RN", "PB", "PE", "AL"),
                  years = 2018:2022, system = "SINAN") |>
    sus_data_clean_encoding() |>
    sus_data_standardize() |>
    sus_data_filter_cid(cid_group = "dengue") |>
    sus_data_aggregate(by = "month")
)
```

```{=html}
<div class="callout callout-note">
**Sobre el objeto RAP:** El Tutorial RAP 1 — *Exportar y Ejecutar* — explica en detalle como crear, exportar y cargar objetos RAP con `sus_rap_export()` y `sus_rap_read()`. Consultelo si necesita crear el objeto desde cero.
</div>
```

# `sus_rap_targets()` — Generar el `_targets.R`

La función `sus_rap_targets()` recibe un pipeline de `climasus4r` y genera un archivo `_targets.R` listo para ejecutarse con el paquete `targets`.

## Firma de la función

```{r sig-targets}
sus_rap_targets(
  pipeline,
  file_path  = "_targets.R",
  branching  = c("none", "uf", "year", "cross"),
  workers    = 1L,
  include_qc = TRUE,
  lang       = "pt",
  overwrite  = FALSE
)
```

## Uso básico

```{r basic-targets}
sus_rap_targets(
  pipeline   = pipeline,
  file_path  = "_targets.R",
  branching  = "none",
  workers    = 1L,
  include_qc = TRUE,
  lang       = "pt"
)
#> i Gerando _targets.R para 'Pipeline SINAN' (branching: none)...
#> v Pipeline targets criado: /path/to/_targets.R
```

El archivo `_targets.R` generado contiene toda la estructura necesaria para que `targets` rastree dependencias y gestione el cache. Vea un extracto simplificado:

```{r generated-targets-R}
# _targets.R -- Generated by climasus4r::sus_rap_targets()
# Pipeline: Pipeline SINAN
# Created : 2026-06-18 10:30:00

library(targets)
library(tarchetypes)
library(climasus4r)
library(dplyr)

options(clustermq.scheduler = "sequential")

list(
  tar_target(params_uf,        c("CE", "RN", "PB", "PE", "AL")),
  tar_target(params_years,     2018:2022),
  tar_target(params_system,    "SINAN"),
  tar_target(params_time_unit, "month"),
  tar_target(params_lang,      "pt"),

  tar_target(pipeline_sinan,
    climasus4r::sus_data_import(
      uf     = params_uf,
      year   = params_years,
      system = params_system,
      lang   = params_lang
    )
  ),

  tar_target(pipeline_sinan_qc,
    climasus4r::sus_data_quality_report(pipeline_sinan)
  ),

  NULL
)
```

```{=html}
<div class="callout callout-tip">
**include_qc = TRUE:** Cuando esta activado (predeterminado), `sus_rap_targets()` agrega automaticamente un objetivo de control de calidad (`_qc`) despues de cada etapa principal. Esto registra metricas de integridad de los datos en el cache sin costo adicional de ejecucion.
</div>
```

## El parámetro `overwrite`

Por defecto, `overwrite = FALSE` protege archivos existentes. Si ya existe un `_targets.R` en la ruta indicada, la función emite una advertencia y se detiene. Use `overwrite = TRUE` para reemplazarlo:

```{r overwrite}
# Substituir um _targets.R existente
sus_rap_targets(
  pipeline  = pipeline,
  file_path = "_targets.R",
  overwrite = TRUE
)
#> ! Arquivo _targets.R existente sera substituido (overwrite = TRUE).
#> v Pipeline targets criado: /path/to/_targets.R
```

# Las 4 Estrategias de Branching

El parámetro `branching` define cómo se divide el pipeline en *branches* (ramas) paralelos. Cada estrategia tiene un caso de uso ideal:

```{=html}
<div class="feature-grid">
  <div class="feature-card">
    <div class="feature-icon">1️⃣</div>
    <h3>"none"</h3>
    <p>Analisis unico. Todos los UFs y anos procesados juntos. Ideal para analisis nacionales o prototipado rapido.</p>
  </div>
  <div class="feature-card">
    <div class="feature-icon">🗺️</div>
    <h3>"uf"</h3>
    <p>Una rama por estado (UF). Ideal para comparaciones interestatales con cache independiente por unidad federativa.</p>
  </div>
  <div class="feature-card">
    <div class="feature-icon">📅</div>
    <h3>"year"</h3>
    <p>Una rama por ano. Util para series temporales largas donde los anos anteriores rara vez cambian despues de la recoleccion.</p>
  </div>
  <div class="feature-card">
    <div class="feature-icon">⚡</div>
    <h3>"cross"</h3>
    <p>Producto cartesiano UF x ano. Maximo paralelismo. Requiere mas workers y espacio en disco.</p>
  </div>
</div>
```

## Branching por UF (`"uf"`)

```{r branching-uf}
sus_rap_targets(
  pipeline  = pipeline,
  file_path = "_targets_uf.R",
  branching = "uf",
  workers   = 4L
)
#> i Gerando _targets.R para 'Pipeline SINAN' (branching: uf)...
#> i Estrategia: 1 branch por UF (5 UFs detectados)
#> v Pipeline targets criado: /path/to/_targets_uf.R
```

Con `branching = "uf"`, el `_targets.R` generado utiliza `targets::tar_map()` para crear una rama independiente por estado. El extracto relevante del archivo generado se ve así:

```{r branching-uf-generated}
# Extrato do _targets_uf.R gerado
list(
  tar_target(params_uf,    c("CE", "RN", "PB", "PE", "AL")),
  tar_target(params_years, 2018:2022),

  tar_map(
    values = list(uf = c("CE", "RN", "PB", "PE", "AL")),
    tar_target(pipeline_sinan,
      climasus4r::sus_data_import(
        uf     = uf,
        year   = params_years,
        system = "SINAN"
      ),
      pattern = map(params_uf)
    )
  ),

  NULL
)
```

Cada UF tiene su propio cache: si los datos de `"CE"` cambian, solo se re-ejecuta la rama `"CE"`. Las demás permanecen en cache.

## Branching cruzado (`"cross"`)

```{r branching-cross}
sus_rap_targets(
  pipeline  = pipeline,
  file_path = "_targets_cross.R",
  branching = "cross",
  workers   = 8L
)
#> i Gerando _targets.R para 'Pipeline SINAN' (branching: cross)...
#> i Estrategia: produto cartesiano UF x ano (5 UFs x 5 anos = 25 branches)
#> ! Aviso: 25 branches com workers = 8 pode exigir bastante memoria RAM.
#> v Pipeline targets criado: /path/to/_targets_cross.R
```

```{=html}
<div class="callout callout-warning">
**Uso de recursos con "cross":** El producto cartesiano UF x ano puede generar muchas ramas simultaneamente. Para 10 UFs y 10 anos, son 100 ramas. Monitoree el uso de RAM y ajuste `workers` de acuerdo con los recursos disponibles en la maquina.
</div>
```

## Comparación de las estrategias

| Estrategia | Ramas | Cuando usar | Workers recomendados |
|---|---|---|---|
| `"none"` | 1 | Prototipado, analisis unicos | 1 |
| `"uf"` | 1 por UF | Comparaciones estatales | n_UFs |
| `"year"` | 1 por ano | Series largas, datos historicos | n_years |
| `"cross"` | UFs × anos | Paneles espacio-temporales completos | n_UFs × n_years |

# `sus_rap_make()` — Ejecutar el Pipeline

La función `sus_rap_make()` ejecuta el pipeline generado con `sus_rap_targets()` llamando internamente a `targets::tar_make()`, con integración al sistema de metadatos de `climasus4r`.

## Firma de la función

```{r sig-make}
sus_rap_make(
  rap,
  workers   = 1L,
  reporter  = "verbose",
  branching = "none",
  lang      = "pt",
  ...
)
```

## Ejecución básica

```{r basic-make}
resultado <- sus_rap_make(
  rap      = rap,
  workers  = 1L,
  reporter = "verbose",
  lang     = "pt"
)
#> i Executando via targets::tar_make()...
#> * Target params_uf
#> * Target params_years
#> * Target params_system
#> * Target params_time_unit
#> * Target pipeline_sinan [10.3s]
#> * Target pipeline_sinan_qc [0.8s]
#> v Execucao targets concluida.
```

## Accediendo a los resultados

El objeto devuelto por `sus_rap_make()` es una lista con tres componentes:

```{r access-results}
# Acessar resultados
head(resultado$results)  # data.frame final do pipeline
resultado$store          # caminho do diretorio de cache (_targets/)
resultado$rap            # rap_object original com metadados atualizados

# Tambem pode usar a API nativa do targets
targets::tar_load(pipeline_sinan)
targets::tar_read("pipeline_sinan_qc")
targets::tar_visnetwork()  # grafo visual de dependencias
```

```{=html}
<div class="callout callout-tip">
**Consejo:** Para ver el grafo de dependencias del pipeline, use `targets::tar_visnetwork()` despues de generar el `_targets.R`. Esto ayuda a identificar cuellos de botella y optimizar el orden de ejecucion de los objetivos.
</div>
```

## El poder del cache: segunda ejecución

En la segunda ejecución del mismo pipeline, `targets` verifica el hash de cada objetivo. Si nada cambió en las entradas, el objetivo se marca como `[skipped]` y se carga directamente desde el cache — sin re-ejecutar el código:

```{r second-run}
# Segunda execucao: apenas o que mudou e re-executado
resultado2 <- sus_rap_make(rap, workers = 1L)
#> i Executando via targets::tar_make()...
#> * Target params_uf         [skipped]
#> * Target params_years      [skipped]
#> * Target params_system     [skipped]
#> * Target params_time_unit  [skipped]
#> * Target pipeline_sinan    [skipped]  # cache valido!
#> * Target pipeline_sinan_qc [skipped]  # cache valido!
#> v Execucao targets concluida.
```

Esto significa que, al alterar solo el filtro de CID-10, solo se re-ejecutan las etapas a partir de `sus_data_filter_cid()`. Las etapas de importación y codificación permanecen en cache.

## Ejecución con paralelismo

Para pipelines con `branching = "uf"` o `"cross"`, el paralelismo se habilita con `workers > 1`. `climasus4r` usa `future`/`furrr` internamente:

```{r parallel-make}
# Executar com 4 workers em paralelo
resultado_paralelo <- sus_rap_make(
  rap      = rap,
  workers  = 4L,
  reporter = "verbose",
  branching = "uf",
  lang     = "pt"
)
#> i Executando via targets::tar_make() com 4 workers (future::multisession)...
#> * Target pipeline_sinan_CE [3.1s]
#> * Target pipeline_sinan_RN [2.8s]  # executando em paralelo com CE
#> * Target pipeline_sinan_PB [3.4s]
#> * Target pipeline_sinan_PE [3.0s]  # executando em paralelo com PB
#> * Target pipeline_sinan_AL [2.5s]
#> v Execucao targets concluida em 7.2s (vs ~14s sequencial).
```

```{=html}
<div class="callout callout-note">
**Control del plan de paralelismo:** `climasus4r` nunca define el plan `future` globalmente. Si usted ya definio `future::plan(multisession, workers = 8)` antes de llamar `sus_rap_make()`, ese plan sera respetado. El parametro `workers` en `sus_rap_make()` se usa solo cuando ningun plan personalizado esta activo.
</div>
```

# Workflow con `targets` + `renv`

Para máxima reproducibilidad, combine el cache inteligente de `targets` con la gestión de dependencias de `renv`. Esta combinación garantiza que tanto el **entorno de paquetes** como los **resultados intermedios** sean reproducibles:

```{r renv-workflow}
# 1. Inicializar renv e criar snapshot das dependencias
renv::init()
renv::snapshot()

# 2. Gerar _targets.R com estrategia de branching adequada
sus_rap_targets(
  pipeline  = pipeline,
  file_path = "_targets.R",
  branching = "uf",
  workers   = 4L
)

# 3. Executar o pipeline (usa o _targets.R gerado no passo anterior)
sus_rap_make(rap, workers = 4L)

# 4. Verificar status do pipeline a qualquer momento
targets::tar_progress()   # status de cada alvo
targets::tar_outdated()   # alvos desatualizados
targets::tar_visnetwork() # grafo interativo de dependencias
```

```{=html}
<div class="callout callout-note">
**Para proyectos completos:** Use `sus_rap_template()` (RAP Tutorial 3) que crea automaticamente la estructura del proyecto con `renv`, `_targets.R`, Quarto y GitHub Actions en una sola llamada. Ideal para iniciar un proyecto desde cero con todas las buenas practicas ya configuradas.
</div>
```

## Estructura recomendada de proyecto

Un proyecto `climasus4r` con `targets` y `renv` bien organizado sigue esta estructura de directorios:

```{r project-structure}
# Estrutura recomendada de um projeto climasus4r + targets
# meu_projeto_dengue/
# ├── _targets.R              # gerado por sus_rap_targets()
# ├── _targets/               # cache do targets (nao versionar no git)
# ├── renv/                   # ambiente renv
# ├── renv.lock               # snapshot das dependencias (versionar)
# ├── R/
# │   └── funcoes_aux.R       # funcoes auxiliares do projeto
# ├── data/
# │   └── dados_brutos/       # dados originais (nao versionar)
# ├── output/
# │   ├── figuras/
# │   └── tabelas/
# └── relatorio.Rmd           # relatorio final que carrega do cache
```

```{=html}
<div class="callout callout-tip">
**Git y cache:** Agregue `_targets/` a su `.gitignore`. El cache puede ocupar gigabytes y no debe versionarse. Lo que debe ir al git es el `_targets.R` (generado por `sus_rap_targets()`) y el `renv.lock` — estos dos archivos permiten que cualquier colaborador reproduzca los resultados desde cero.
</div>
```

# Referencias

- Landau WM (2021). The targets R package: a dynamic Make-like function-oriented pipeline toolkit for reproducibility and high-performance computing. *Journal of Open Source Software*, 6(57), 2959. <https://doi.org/10.21105/joss.02959>

- Marwick B, Boettiger C, Mullen L (2018). Packaging data analytical work reproducibly using R (and friends). *The American Statistician*, 72(1), 80–88. <https://doi.org/10.1080/00031305.2017.1375986>

---

**Navegación:**
[Anterior: RAP 1 - Exportar y Ejecutar](rap-01-exportar-executar.html) | [Siguiente: RAP 3 - Compartir y Scaffolding](rap-03-compartilhar.html)

```{=html}
<div style="text-align: center; margin-top: 3rem; padding-top: 2rem; border-top: 2px solid #e1e1e1;">

<p><strong>climasus4r</strong> · Analisis integrado salud-clima-ambiente en Brasil</p>

<p>¿Encontró un problema o tiene sugerencias para este tutorial?</p>

<a href="https://github.com/ByMaxAnjos/climasus4r/issues" class="github-feedback-btn" target="_blank">
  &#x1F41B; Reportar en GitHub
</a>

</div>
```
