---
title: "Exportar y Ejecutar Pipelines Reproducibles"
subtitle: "Serializar, leer, inspeccionar y reejecutar analisis con `sus_rap_export()`, `sus_rap_read()`, `sus_rap_run()` y `sus_rap_update()`"
author:
  - name: "Dr. Max Anjos"
date: "`r format(Sys.Date(), '%d %B, %Y')`"
output:
  html_document:
    toc: true
    toc_depth: 4
    toc_float:
      collapsed: true
      smooth_scroll: true
    number_sections: true
    theme: flatly
    highlight: tango
    code_folding: show
    code_download: true
    self_contained: true
    df_print: paged
---

```{css, echo=FALSE}
/* -- Variaveis de Cores Modernas -- */
:root {
  --primary-color: #1D9E75;
  --dark-green: #0f3d2e;
  --bg-light: #f8faf9;
  --text-main: #1a1a1a;
  --code-bg: #fdfdfd;
  --warning-orange: #ff9800;
  --info-blue: #2196f3;
}
html { scroll-behavior: smooth; }
body { font-family: 'Source Serif 4', Georgia, serif; font-size: 18px; color: var(--text-main); background-color: #fff; line-height: 1.6; }
h1, h2, h3, h4 { font-family: 'Inter', sans-serif; font-weight: 700; color: var(--dark-green); }
h1.title { font-size: 2.8em; border-bottom: 4px solid var(--primary-color); padding-bottom: 10px; margin-bottom: 1.5rem; }
h2 { margin-top: 2rem; border-left: 4px solid var(--primary-color); padding-left: 1rem; }
pre.r, pre.sourceCode { background-color: var(--code-bg); border: 1px solid #e1e1e1; border-left: 5px solid var(--primary-color) !important; border-radius: 8px; box-shadow: 0 2px 4px rgba(0,0,0,0.05); padding: 1rem; }
.callout { padding: 1.2em 1.5em; margin: 1.5em 0; border-radius: 8px; border-left: 6px solid; background-color: var(--bg-light); }
.callout-note { background-color: #f0f7ff; border-color: #007bff; }
.callout-tip { background-color: #e8f5e9; border-color: #1D9E75; }
.callout-warning { background-color: #fff3e0; border-color: #ff9800; }
.workflow-container { background: linear-gradient(135deg, #f8faf7 0%, #ffffff 100%); border-radius: 12px; padding: 1.5rem; margin: 1.5rem 0; border: 1px solid #dce8e1; overflow-x: auto; }
.workflow-steps { display: flex; flex-wrap: wrap; justify-content: center; gap: 0.5rem; font-family: 'Inter', monospace; font-size: 0.8rem; }
.workflow-step { background: var(--primary-color); color: white; padding: 0.5rem 1rem; border-radius: 20px; white-space: nowrap; }
.workflow-arrow { color: var(--primary-color); font-weight: bold; font-size: 1.2rem; }
.feature-grid { display: grid; grid-template-columns: repeat(auto-fit, minmax(280px, 1fr)); gap: 1.5rem; margin: 2rem 0; }
.feature-card { background: white; border-radius: 12px; padding: 1.5rem; border: 1px solid #e1e1e1; transition: transform 0.2s ease, box-shadow 0.2s ease; text-align: center; }
.feature-card:hover { transform: translateY(-4px); box-shadow: 0 8px 24px rgba(0,0,0,0.1); }
.feature-icon { font-size: 2rem; margin-bottom: 1rem; }
.feature-card h3 { margin-top: 0; color: var(--primary-color); font-size: 1.1rem; }
table { width: 100%; border-collapse: collapse; margin: 1.5rem 0; }
th, td { padding: 12px; text-align: left; border-bottom: 1px solid #e1e1e1; }
th { background-color: var(--bg-light); font-weight: 600; color: var(--dark-green); }
.github-feedback-btn { display: inline-flex; align-items: center; gap: 8px; background-color: #24292e; color: white; padding: 10px 20px; border-radius: 6px; text-decoration: none; font-family: sans-serif; transition: background-color 0.2s; margin-top: 1rem; }
.github-feedback-btn:hover { background-color: #2c3e50; color: white; text-decoration: none; }
@media (max-width: 768px) { body { font-size: 16px; } h1.title { font-size: 2rem; } .workflow-steps { flex-direction: column; align-items: center; } }
```

```{r setup, include=FALSE}
knitr::opts_chunk$set(
  echo      = TRUE,
  eval      = FALSE,
  warning   = FALSE,
  message   = FALSE,
  comment   = "#>",
  fig.align = "center",
  out.width = "90%",
  fig.retina = 2
)
```

# Introduccion — Que es un RAP?

## El problema de la reproducibilidad en epidemiologia ambiental

La investigacion en salud publica y epidemiologia ambiental en Brasil enfrenta
un desafio creciente: como garantizar que un analisis realizado hoy — sobre
mortalidad por enfermedades respiratorias en Sao Paulo en el invierno de 2022 —
pueda ser reproducido, actualizado y auditado por otro investigador dentro
de tres anos? Con distintas versiones de paquetes, bases de datos actualizadas,
nuevos municipios a incluir?

Los **Pipelines Analiticos Reproducibles** (*Reproducible Analytical
Pipelines* — RAPs) son la respuesta de la ciencia de datos gubernamental y
academica a este problema. El concepto fue formalizado por el **UK Government
Data Science** (2022) para garantizar que los analisis publicados por agencias
publicas sean auditables, actualizables y ejecutables por cualquier
colaborador con acceso al entorno correcto.

En `climasus4r`, el modulo RAP serializa todo el pipeline de analisis —
desde la importacion de los datos del DATASUS hasta la agregacion temporal — en un
archivo de texto portatil (`.R`, `.Rmd` o `.qmd`), con metadatos de
trazabilidad embebidos. Esto significa que usted puede:

- **Archivar** el analisis junto al articulo como material suplementario
- **Reejecutar** el mismo pipeline para nuevas unidades federativas o
  periodos con un unico comando
- **Comparar** dos versiones del pipeline para identificar divergencias
- **Actualizar** parametros sin reabrir y editar el archivo manualmente

```{=html}
<div class="feature-grid">

<div class="feature-card">
<div class="feature-icon">📦</div>
<h3>Portabilidad</h3>
<p>El pipeline exportado es un archivo de texto estandar de R. Cualquier colaborador con <code>climasus4r</code> instalado puede reejecutarlo.</p>
</div>

<div class="feature-card">
<div class="feature-icon">🔍</div>
<h3>Trazabilidad</h3>
<p>Metadatos automaticos registran la version de R, los paquetes, la fecha/hora y la plataforma en el momento de la exportacion.</p>
</div>

<div class="feature-card">
<div class="feature-icon">🔄</div>
<h3>Actualizabilidad</h3>
<p>Parametros como UF, periodo y sistema DATASUS pueden ser sobrescritos sin editar el archivo exportado.</p>
</div>

<div class="feature-card">
<div class="feature-icon">📊</div>
<h3>Comparabilidad</h3>
<p>Dos versiones del pipeline pueden compararse lado a lado para identificar que cambio entre revisiones.</p>
</div>

</div>
```

## La clase `rap_object`

`sus_rap_export()` retorna un objeto de la clase S3 `rap_object`, que es
una lista con nombre con siete campos:

| Campo | Tipo | Descripcion |
|-------|------|-----------|
| `metadata` | lista | Version de R, paquetes, timestamp, plataforma, semilla aleatoria |
| `params` | lista | Parametros detectados en el pipeline (uf, years, system, etc.) |
| `steps` | lista | Cada etapa del pipeline con su funcion y argumentos |
| `structure` | lista | Formato, tipo de salida, numero total de etapas |
| `source` | character | Ruta del archivo exportado en disco |
| `format` | character | Formato de la exportacion (`"script"`, `"rmarkdown"`, etc.) |
| `raw` | character | Lineas del archivo exportado (para inspeccion directa) |

```{=html}
<div class="callout callout-note">
**Nota:** El `rap_object` hereda de `list`, lo que significa que usted puede
acceder a cualquier campo con `$` o `[[`. Por ejemplo, `rap$params$uf`
retorna la unidad federativa registrada en el momento de la exportacion.
</div>
```

# Prerrequisitos

## Paquetes necesarios

```{r prereqs-install}
# Instalacion de climasus4r (si aun no esta instalado)
# install.packages("remotes")
# remotes::install_github("ByMaxAnjos/climasus4r")

library(climasus4r)
library(dplyr)     # para manipulacion de datos
library(magrittr)  # para el operador %>%
```

## Construyendo el pipeline de ejemplo

En este tutorial usaremos como caso conductor un analisis de **mortalidad
por enfermedades respiratorias en el estado de Sao Paulo, 2020-2022**, importado
del SIM-DO (Sistema de Informaciones sobre Mortalidad). El pipeline se
define con `quote()`, que captura la expresion sin evaluarla:

```{r pipeline-definicao}
pipeline <- quote(
  sus_data_import(uf = "SP", years = 2020:2022, system = "SIM-DO") |>
    sus_data_clean_encoding() |>
    sus_data_standardize() |>
    sus_data_filter_cid(cid_group = "respiratory") |>
    sus_data_aggregate(by = "month", lang = "pt")
)
```

```{=html}
<div class="callout callout-tip">
**Consejo:** El uso de `quote()` es esencial. Crea un objeto de lenguaje
(`call`) que `sus_rap_export()` puede inspeccionar, parametrizar y
serializar. Si usted pasa el resultado de un pipeline ya ejecutado,
el modulo RAP no podra reconstruir los pasos de forma auditable.
</div>
```

## Verificando la estructura del pipeline

```{r pipeline-verificacao}
# El objeto 'pipeline' es un objeto de lenguaje del tipo 'call'
class(pipeline)
#> [1] "call"

# Visualizando el arbol de llamadas
lobstr::ast(!!pipeline)
#> o-`|>`
#> +-o-`|>`
#> | +-o-`|>`
#> | | +-o-`|>`
#> | | | +-sus_data_import(uf = "SP", years = 2020:2022, system = "SIM-DO")
#> | | | \-sus_data_clean_encoding()
#> | | \-sus_data_standardize()
#> | \-sus_data_filter_cid(cid_group = "respiratory")
#> \-sus_data_aggregate(by = "month", lang = "pt")
```

# `sus_rap_export()` — Serializar el Pipeline

## Firma completa

```{r export-assinatura}
sus_rap_export(
  pipeline             = NULL,
  file_path            = NULL,
  format               = c("script", "rmarkdown", "quarto", "function"),
  include_metadata     = TRUE,
  include_validation   = TRUE,
  include_documentation = c("standard", "minimal", "comprehensive"),
  output_type          = c("analysis", "dashboard", "report"),
  lang                 = "pt",
  overwrite            = FALSE
)
```

## Exportar como script R (formato estandar)

El formato `"script"` genera un archivo `.R` autocontenido, con encabezado de
metadatos, bloque de parametros, bloque de validacion y el pipeline en si.
Es el formato recomendado para archivado y reejecucion via linea de comandos.

```{r export-script}
rap <- sus_rap_export(
  pipeline              = pipeline,
  file_path             = "analise_respiratoria_sp.R",
  format                = "script",
  include_metadata      = TRUE,
  include_validation    = TRUE,
  include_documentation = "standard",
  lang                  = "pt"
)
#> v Pipeline exportado para 'analise_respiratoria_sp.R'
#> i Formato      : script
#> i Etapas       : 5
#> i Parametros   : uf, years, system, cid_group, by, lang
#> i Metadados    : R 4.4.1 | climasus4r 0.1.0 | 2026-06-18 09:32:14
```

### Estructura del archivo generado

El archivo `analise_respiratoria_sp.R` exportado tiene la siguiente estructura:

```{r export-script-conteudo}
# ============================================================
# RAP gerado por climasus4r::sus_rap_export()
# Timestamp : 2026-06-18 09:32:14 BRT
# R version : 4.4.1 (2024-06-14)
# climasus4r: 0.1.0
# Plataforma: aarch64-apple-darwin20
# ============================================================

# -- PARAMETROS (edite aqui para reutilizar o pipeline) ------
params <- list(
  uf        = "SP",
  years     = 2020:2022,
  system    = "SIM-DO",
  cid_group = "respiratory",
  by        = "month",
  lang      = "pt"
)

# -- VALIDACAO -----------------------------------------------
stopifnot(
  is.character(params$uf),
  all(params$years >= 1979),
  params$system %in% c("SIM-DO", "SIH", "SINAN", "SIA", "CNES", "SINASC")
)

# -- PIPELINE ------------------------------------------------
resultado <- sus_data_import(
    uf = params$uf, years = params$years, system = params$system
  ) |>
  sus_data_clean_encoding() |>
  sus_data_standardize() |>
  sus_data_filter_cid(cid_group = params$cid_group) |>
  sus_data_aggregate(by = params$by, lang = params$lang)
```

## Estructura del `rap_object` retornado

```{r export-str}
str(rap)
#> List of 7
#>  $ metadata : list [r_version, packages, timestamp, platform, seed]
#>  $ params   : list [uf, years, system, cid_group, by, lang]
#>  $ steps    : list [5 pipeline steps]
#>  $ structure: list [type, input_params, output_params, total_steps]
#>  $ source   : chr "analise_respiratoria_sp.R"
#>  $ format   : chr "script"
#>  $ raw      : chr [linhas do arquivo exportado]
#>  - attr(*, "class")= chr [1:2] "rap_object" "list"

# Accediendo a campos individuales
rap$params$uf
#> [1] "SP"

rap$metadata$r_version
#> [1] "R version 4.4.1 (2024-06-14)"

rap$structure$total_steps
#> [1] 5
```

## Exportar como R Markdown

Para publicacion de informes reproducibles con narrativa, use
`format = "rmarkdown"`. El archivo `.Rmd` generado incluye encabezado YAML,
bloques de configuracion y el pipeline dentro de chunks ejecutables.

```{r export-rmarkdown}
rap_rmd <- sus_rap_export(
  pipeline              = pipeline,
  file_path             = "relatorio_respiratorio_sp.Rmd",
  format                = "rmarkdown",
  include_metadata      = TRUE,
  include_validation    = TRUE,
  include_documentation = "comprehensive",
  output_type           = "report",
  lang                  = "pt"
)
#> v Pipeline exportado para 'relatorio_respiratorio_sp.Rmd'
#> i Formato      : rmarkdown
#> i Etapas       : 5
#> i output_type  : report
#> i Documentacao : comprehensive
```

## Exportar como Quarto

El formato `"quarto"` genera un archivo `.qmd` compatible con el sistema
Quarto, ideal para documentos tecnicos modernos con soporte para Python,
Julia y ejecucion multiple de engines.

```{r export-quarto}
rap_qmd <- sus_rap_export(
  pipeline   = pipeline,
  file_path  = "analise_respiratoria_sp.qmd",
  format     = "quarto",
  output_type = "dashboard",
  lang       = "pt"
)
#> v Pipeline exportado para 'analise_respiratoria_sp.qmd'
#> i Formato: quarto | output_type: dashboard
```

## Exportar como funcion encapsulada

El formato `"function"` es el mas adecuado para integracion en paquetes o
scripts de automatizacion. El pipeline se encapsula en una funcion R con
todos los parametros como argumentos formales, lista para ser importada
o reutilizada programaticamente.

```{r export-function}
rap_fn <- sus_rap_export(
  pipeline   = pipeline,
  file_path  = "run_analise_respiratoria.R",
  format     = "function",
  lang       = "pt"
)
#> v Pipeline exportado para 'run_analise_respiratoria.R'
#> i Formato: function
#> i Funcao gerada: run_pipeline(uf, years, system, cid_group, by, lang)
```

El archivo generado contiene una funcion como esta:

```{r export-function-conteudo}
run_pipeline <- function(
    uf        = "SP",
    years     = 2020:2022,
    system    = "SIM-DO",
    cid_group = "respiratory",
    by        = "month",
    lang      = "pt"
) {
  sus_data_import(uf = uf, years = years, system = system) |>
    sus_data_clean_encoding() |>
    sus_data_standardize() |>
    sus_data_filter_cid(cid_group = cid_group) |>
    sus_data_aggregate(by = by, lang = lang)
}
```

## Niveles de documentacion (`include_documentation`)

El parametro `include_documentation` controla la cantidad de comentarios
generados en el archivo exportado:

| Nivel | Descripcion |
|-------|-----------|
| `"minimal"` | Solo el encabezado esencial y el bloque de parametros |
| `"standard"` | Encabezado, parametros, validacion y comentarios de etapa |
| `"comprehensive"` | Todo lo anterior + descripcion de cada funcion, tipos esperados y enlaces a la documentacion |

```{r export-documentacao-minimal}
# Exportacion minima -- solo lo esencial
rap_min <- sus_rap_export(
  pipeline              = pipeline,
  file_path             = "analise_minima.R",
  include_documentation = "minimal",
  lang                  = "pt"
)
```

```{r export-documentacao-comprehensive}
# Exportacion exhaustiva -- maxima trazabilidad
rap_full <- sus_rap_export(
  pipeline              = pipeline,
  file_path             = "analise_completa.R",
  include_documentation = "comprehensive",
  lang                  = "pt"
)
```

```{=html}
<div class="callout callout-warning">
**Atencion:** El parametro `overwrite = FALSE` es el predeterminado. Si el archivo ya
existe en disco, `sus_rap_export()` aborta con un error explicativo.
Use `overwrite = TRUE` para sobrescribir explicitamente, o especifique
una nueva ruta.
</div>
```

# `sus_rap_read()` — Leer de Vuelta

Una vez exportado, el archivo `.R` (o `.Rmd`/`.qmd`) puede leerse de
vuelta a un `rap_object` en cualquier sesion de R, aunque el pipeline
original ya no exista en memoria.

## Firma

```{r read-assinatura}
sus_rap_read(file_path, lang = "pt", validate = TRUE)
```

## Leyendo el archivo exportado

```{r read-exemplo}
rap2 <- sus_rap_read("analise_respiratoria_sp.R", lang = "pt")
#> v Arquivo lido: 'analise_respiratoria_sp.R'
#> v Metadados validados
#> i R version  : 4.4.1 (exportado em 2026-06-18 09:32:14)
#> i climasus4r : 0.1.0
#> i Etapas     : 5
#> i Parametros : uf = "SP" | years = 2020:2022 | system = "SIM-DO"
```

## Imprimiendo el `rap_object`

El metodo `print.rap_object()` muestra un resumen formateado del pipeline:

```{r read-print}
print(rap2)
#> -- RAP: analise_respiratoria_sp.R -----------------------
#> Formato   : script
#> Exportado : 2026-06-18 09:32:14 BRT
#> R version : 4.4.1 | climasus4r 0.1.0
#> Plataforma: aarch64-apple-darwin20
#>
#> -- Parametros ------------------------------------------
#> uf        : "SP"
#> years     : 2020 2021 2022
#> system    : "SIM-DO"
#> cid_group : "respiratory"
#> by        : "month"
#> lang      : "pt"
#>
#> -- Pipeline (5 etapas) ----------------------------------
#> [1] sus_data_import()
#> [2] sus_data_clean_encoding()
#> [3] sus_data_standardize()
#> [4] sus_data_filter_cid()
#> [5] sus_data_aggregate()
#> ---------------------------------------------------------
```

```{=html}
<div class="callout callout-note">
**Nota:** El argumento `validate = TRUE` (predeterminado) verifica si el archivo
leido contiene los campos obligatorios de metadatos (`timestamp`,
`r_version`, `climasus4r`) y emite una advertencia en caso de que el archivo haya sido
editado manualmente y tenga metadatos incompletos. Use
`validate = FALSE` para suprimir esa verificacion.
</div>
```

# `sus_rap_inspect()` — Inspeccionar y Comparar

## Firma

```{r inspect-assinatura}
sus_rap_inspect(rap, rap2 = NULL, verbose = TRUE, lang = "pt")
```

## 5.1 Inspeccion de un unico RAP

Con un unico `rap_object`, `sus_rap_inspect()` muestra un resumen
detallado del pipeline: etapas, parametros, metadatos y, con
`verbose = TRUE`, el codigo raw del archivo exportado.

```{r inspect-simples}
sus_rap_inspect(rap2, verbose = TRUE)
#> == Inspecao: analise_respiratoria_sp.R ==================
#>
#> METADADOS
#>   Timestamp : 2026-06-18 09:32:14 BRT
#>   R version : 4.4.1
#>   climasus4r: 0.1.0
#>   Plataforma: aarch64-apple-darwin20
#>   Semente   : nao definida
#>
#> ESTRUTURA
#>   Formato      : script
#>   Total etapas : 5
#>   Output type  : analysis
#>   Documentacao : standard
#>
#> PARAMETROS
#>   uf        = "SP"
#>   years     = 2020:2022
#>   system    = "SIM-DO"
#>   cid_group = "respiratory"
#>   by        = "month"
#>   lang      = "pt"
#>
#> PIPELINE
#>   [1] sus_data_import(uf, years, system)
#>   [2] sus_data_clean_encoding()
#>   [3] sus_data_standardize()
#>   [4] sus_data_filter_cid(cid_group)
#>   [5] sus_data_aggregate(by, lang)
#>
#> CODIGO (raw)
#>   [ver arquivo: analise_respiratoria_sp.R]
#> =========================================================
```

## 5.2 Comparacion entre dos RAPs (diff)

Al pasar dos `rap_object`s, `sus_rap_inspect()` realiza un diff
estructurado, identificando:

- Parametros que cambiaron de valor
- Etapas agregadas o eliminadas
- Divergencias en los metadatos (version de paquete, plataforma)

El escenario a continuacion compara el pipeline de Sao Paulo con una version
equivalente exportada para Rio de Janeiro:

```{r inspect-diff-criacao}
# Primero, exportamos el pipeline para el RJ
pipeline_rj <- quote(
  sus_data_import(uf = "RJ", years = 2020:2022, system = "SIM-DO") |>
    sus_data_clean_encoding() |>
    sus_data_standardize() |>
    sus_data_filter_cid(cid_group = "respiratory") |>
    sus_data_aggregate(by = "month", lang = "pt")
)

sus_rap_export(
  pipeline  = pipeline_rj,
  file_path = "analise_respiratoria_rj.R",
  lang      = "pt"
)

rap_rj <- sus_rap_read("analise_respiratoria_rj.R")
```

```{r inspect-diff}
sus_rap_inspect(rap2, rap_rj)
#> == Diff: [1] analise_respiratoria_sp.R vs [2] analise_respiratoria_rj.R ==
#>
#> PARAMETROS ALTERADOS
#>   uf        : "SP"  -->  "RJ"
#>
#> PARAMETROS IDENTICOS
#>   years, system, cid_group, by, lang
#>
#> ETAPAS
#>   Identicas : 5/5  (nenhuma etapa adicionada ou removida)
#>
#> METADADOS
#>   Timestamps : diferentes (2026-06-18 09:32:14  vs  2026-06-18 09:45:07)
#>   R version  : identicas (4.4.1)
#>   climasus4r : identicas (0.1.0)
#>
#> CONCLUSAO: pipelines equivalentes com parametro 'uf' distinto.
#> =========================================================
```

```{=html}
<div class="callout callout-tip">
**Consejo:** El diff es especialmente util en revisiones por pares. Si un
colaborador modifica el pipeline y lo reexporta, usted puede comparar
el RAP original con el nuevo para entender exactamente que fue alterado,
sin necesidad de leer el codigo linea por linea.
</div>
```

# `sus_rap_run()` — Reejecutar con Nuevos Parametros

## Firma

```{r run-assinatura}
sus_rap_run(rap, ..., envir = parent.frame(), dry_run = FALSE, lang = "pt")
```

Los argumentos pasados via `...` sobrescriben los parametros del RAP
**solo en la ejecucion actual** — el archivo en disco no se modifica.
Para modificar permanentemente el archivo, use `sus_rap_update()` (seccion 7).

## 6.1 Simulacion con `dry_run = TRUE`

Antes de ejecutar el pipeline con nuevos parametros, se recomienda verificar
el codigo que se ejecutaria usando `dry_run = TRUE`. No se abre ninguna conexion
al DATASUS, no se descarga ningun dato.

```{r run-dry}
sus_rap_run(rap2, uf = "RJ", years = 2021:2023, dry_run = TRUE)
#> -- [dry_run] Codigo que seria executado ------------------
#>
#> sus_data_import(uf = "RJ", years = 2021:2023, system = "SIM-DO") |>
#>   sus_data_clean_encoding() |>
#>   sus_data_standardize() |>
#>   sus_data_filter_cid(cid_group = "respiratory") |>
#>   sus_data_aggregate(by = "month", lang = "pt")
#>
#> Parametros substituidos: uf = "RJ" | years = 2021:2023
#> Parametros mantidos    : system, cid_group, by, lang
#> ----------------------------------------------------------
#> i Nenhum dado foi baixado (dry_run = TRUE)
```

## 6.2 Ejecucion efectiva

Confirmado el codigo, elimine `dry_run = TRUE` para ejecutar el pipeline:

```{r run-efetivo}
resultado_rj <- sus_rap_run(
  rap2,
  uf    = "RJ",
  years = 2021:2023,
  lang  = "pt"
)
#> -- Executando RAP: analise_respiratoria_sp.R -------------
#> i Parametros substituidos: uf = "RJ" | years = 2021:2023
#> v [1/5] sus_data_import()     ... 148.392 registros importados
#> v [2/5] sus_data_clean_encoding() ... concluido
#> v [3/5] sus_data_standardize() ... concluido
#> v [4/5] sus_data_filter_cid()  ... 42.817 registros (cid_group = "respiratory")
#> v [5/5] sus_data_aggregate()   ... 36 linhas (mensal, 2021-2023)
#> -- Pipeline concluido em 4.2 segundos --------------------

class(resultado_rj)
#> [1] "climasus_df" "tbl_df"      "tbl"         "data.frame"
```

## 6.3 Sobrescribiendo multiples parametros

Usted puede sobrescribir tantos parametros como quiera en una unica llamada:

```{r run-multiplos-params}
resultado_mg_anual <- sus_rap_run(
  rap2,
  uf    = "MG",
  years = 2019:2023,
  by    = "year",
  lang  = "en"
)
#> -- Executando RAP: analise_respiratoria_sp.R -------------
#> i Parametros substituidos: uf = "MG" | years = 2019:2023 | by = "year"
#> v Pipeline concluido em 6.1 segundos
```

## 6.4 Control del entorno de ejecucion

El argumento `envir` define en que entorno se evalua el pipeline.
El predeterminado `parent.frame()` es adecuado para uso interactivo. Para
ejecuciones automatizadas en scripts o funciones, pase `envir = new.env()`
para aislar el pipeline:

```{r run-envir}
env_isolado <- new.env(parent = baseenv())
resultado_iso <- sus_rap_run(
  rap2,
  uf   = "CE",
  envir = env_isolado
)
```

```{=html}
<div class="callout callout-warning">
**Atencion:** `sus_rap_run()` requiere conexion a internet para descargar
datos del DATASUS via `microdatasus`. Asegurese de que el entorno
de ejecucion tenga acceso al servidor del Datasus antes de llamar a la funcion.
</div>
```

# `sus_rap_update()` — Actualizar Parametros en el Archivo

## Firma

```{r update-assinatura}
sus_rap_update(rap, ..., backup = TRUE, lang = "pt")
```

Mientras que `sus_rap_run()` sustituye parametros solo para la ejecucion
actual (sin tocar el archivo), `sus_rap_update()` **edita permanentemente**
el bloque de parametros en el archivo en disco. Esto es util cuando usted quiere
que la version "oficial" del pipeline refleje un cambio permanente de alcance.

## Actualizando la UF y el periodo

```{r update-uf-years}
sus_rap_update(
  rap2,
  uf    = c("RJ", "MG"),
  years = 2021:2023,
  lang  = "pt"
)
#> i Backup criado: analise_respiratoria_sp.R.bak (2026-06-18 10:02:31)
#> v Parametros atualizados em 'analise_respiratoria_sp.R':
#>   uf    : "SP"          -->  c("RJ", "MG")
#>   years : 2020:2022     -->  2021:2023
#> i Parametros nao alterados: system, cid_group, by, lang
```

## El bloque de parametros antes y despues

**Antes** de la actualizacion:

```{r update-antes}
# -- PARAMETROS (edite aqui para reutilizar o pipeline) ------
params <- list(
  uf        = "SP",
  years     = 2020:2022,
  system    = "SIM-DO",
  cid_group = "respiratory",
  by        = "month",
  lang      = "pt"
)
```

**Despues** de la actualizacion:

```{r update-depois}
# -- PARAMETROS (edite aqui para reutilizar o pipeline) ------
# Atualizado por sus_rap_update() em 2026-06-18 10:02:31
params <- list(
  uf        = c("RJ", "MG"),
  years     = 2021:2023,
  system    = "SIM-DO",
  cid_group = "respiratory",
  by        = "month",
  lang      = "pt"
)
```

## Backup automatico

Por defecto, `backup = TRUE` crea una copia del archivo original antes de
cualquier modificacion, con el sufijo `.bak` y timestamp. Esto garantiza que
usted nunca pierda la version anterior del pipeline:

```{r update-backup}
# El backup se crea automaticamente:
# analise_respiratoria_sp.R.bak.2026-06-18_10-02-31

# Para restaurar manualmente:
file.copy(
  "analise_respiratoria_sp.R.bak.2026-06-18_10-02-31",
  "analise_respiratoria_sp.R",
  overwrite = TRUE
)
```

```{=html}
<div class="callout callout-tip">
**Consejo de versionado:** Para proyectos en Git, combine
`sus_rap_update()` con commits regulares. El historial del archivo
exportado es el mecanismo de trazabilidad mas robusto disponible,
especialmente para auditorias externas.
</div>
```

## Recargando el RAP actualizado

Despues de la actualizacion, vuelva a leer el archivo para tener un `rap_object` con los
parametros nuevos reflejados en memoria:

```{r update-recarregar}
rap2_atualizado <- sus_rap_read("analise_respiratoria_sp.R")

# Confirme la actualizacion
rap2_atualizado$params$uf
#> [1] "RJ" "MG"

rap2_atualizado$params$years
#> [1] 2021 2022 2023
```

# Flujo Completo

El ciclo de vida completo de un RAP en `climasus4r` pasa por seis etapas.
El diagrama a continuacion ilustra la secuencia tipica de uso:

```{=html}
<div class="workflow-container">
  <div class="workflow-steps">
    <span class="workflow-step">quote(pipeline)</span>
    <span class="workflow-arrow">&#x2192;</span>
    <span class="workflow-step">sus_rap_export()</span>
    <span class="workflow-arrow">&#x2192;</span>
    <span class="workflow-step">sus_rap_read()</span>
    <span class="workflow-arrow">&#x2192;</span>
    <span class="workflow-step">sus_rap_inspect()</span>
    <span class="workflow-arrow">&#x2192;</span>
    <span class="workflow-step">sus_rap_run()</span>
    <span class="workflow-arrow">&#x2192;</span>
    <span class="workflow-step">sus_rap_update()</span>
  </div>
</div>
```

## Script completo de referencia

El codigo a continuacion reune todas las etapas en un unico script de referencia:

```{r fluxo-completo}
library(climasus4r)

# 1. Definir el pipeline con quote()
pipeline <- quote(
  sus_data_import(uf = "SP", years = 2020:2022, system = "SIM-DO") |>
    sus_data_clean_encoding() |>
    sus_data_standardize() |>
    sus_data_filter_cid(cid_group = "respiratory") |>
    sus_data_aggregate(by = "month", lang = "pt")
)

# 2. Exportar a disco
rap <- sus_rap_export(
  pipeline              = pipeline,
  file_path             = "analise_respiratoria_sp.R",
  format                = "script",
  include_documentation = "standard",
  lang                  = "pt"
)

# 3. Volver a leer de disco (simula un colaborador recibiendo el archivo)
rap2 <- sus_rap_read("analise_respiratoria_sp.R")

# 4. Inspeccionar
sus_rap_inspect(rap2, verbose = TRUE)

# 5. Simular la ejecucion con nuevos parametros (sin descargar datos)
sus_rap_run(rap2, uf = "RJ", years = 2021:2023, dry_run = TRUE)

# 6. Ejecutar de verdad
resultado <- sus_rap_run(rap2, uf = "RJ", years = 2021:2023)

# 7. Actualizar parametros en el archivo para un alcance ampliado
sus_rap_update(rap2, uf = c("RJ", "MG"), years = 2021:2023)
```

## Tabla de referencia rapida

| Funcion | Entrada | Salida | Modifica el disco? |
|--------|---------|-------|-----------------|
| `sus_rap_export()` | `quote(pipeline)` | `rap_object` | Si (crea archivo) |
| `sus_rap_read()` | ruta del archivo | `rap_object` | No |
| `sus_rap_inspect()` | 1 o 2 `rap_object` | salida en consola | No |
| `sus_rap_run()` | `rap_object` | `climasus_df` | No |
| `sus_rap_update()` | `rap_object` + params | `rap_object` (invisible) | Si (edita archivo) |

# Referencias

- Wilson G, Bryan J, Cranston K, Kitzes J, Nederbragt L, Teal TK (2017).
  Good enough practices in scientific computing.
  *PLOS Computational Biology*, 13(6), e1005510.
  <https://doi.org/10.1371/journal.pcbi.1005510>

- Marwick B, Boettiger C, Mullen L (2018).
  Packaging data analytical work reproducibly using R (and friends).
  *The American Statistician*, 72(1), 80-88.
  <https://doi.org/10.1080/00031305.2017.1375986>

- UK Government Data Science (2022).
  *Reproducible Analytical Pipelines (RAP) Strategy*.
  Cabinet Office, His Majesty's Government.
  <https://analysisfunction.civilservice.gov.uk/support/reproducible-analytical-pipelines/>

- Anjos M (2026). *climasus4r: Analisis integrado salud-clima-ambiente
  en Brasil*. R package version 0.1.0.
  <https://github.com/ByMaxAnjos/climasus4r>

---

**Navegacion:**
[Anterior: Tutoriales Tematicos](tutorials.html) | [Siguiente: RAP 2 - Pipelines con targets](rap-02-targets.html)

```{=html}
<div style="text-align: center; margin-top: 3rem; padding-top: 2rem; border-top: 2px solid #e1e1e1;">

<p><strong>climasus4r</strong> · Analisis integrado salud-clima-ambiente en Brasil</p>

<p>Encontro un problema o tiene sugerencias para este tutorial?</p>

<a href="https://github.com/ByMaxAnjos/climasus4r/issues" class="github-feedback-btn" target="_blank">
  &#x1F41B; Reportar en GitHub
</a>

</div>
```
