---
title: "Primeros pasos con Climasus4r"
author:
  - name: "Max Anjos"
date: "`r format(Sys.Date(), '%d %B, %Y')`"
output:
  html_document:
    toc: true
    toc_depth: 4
    toc_float:
      collapsed: true
      smooth_scroll: true
    number_sections: true
    theme: flatly
    highlight: tango
    code_folding: show
    code_download: true
    self_contained: true
    df_print: paged
---

```{css, echo=FALSE}
/* ── Variables de Colores Modernas ────────────────── */
:root {
  --primary-color: #1D9E75;
  --dark-green: #0f3d2e;
  --bg-light: #f8faf9;
  --text-main: #1a1a1a;
  --code-bg: #fdfdfd;
  --warning-orange: #ff9800;
  --info-blue: #2196f3;
}

html {
  scroll-behavior: smooth;
}

body {
  font-family: 'Source Serif 4', Georgia, serif;
  font-size: 18px;
  color: var(--text-main);
  background-color: #fff;
  line-height: 1.6;
}

/* ── Títulos con Inter-spacing ─────────────────── */
h1, h2, h3, h4 {
  font-family: 'Inter', sans-serif;
  font-weight: 700;
  color: var(--dark-green);
}

h1.title {
  font-size: 2.8em;
  border-bottom: 4px solid var(--primary-color);
  padding-bottom: 10px;
  margin-bottom: 1.5rem;
}

h2 {
  margin-top: 2rem;
  border-left: 4px solid var(--primary-color);
  padding-left: 1rem;
}

/* ── Bloques de Código Estilizados ────────────────────── */
pre.r, pre.sourceCode {
  background-color: var(--code-bg);
  border: 1px solid #e1e1e1;
  border-left: 5px solid var(--primary-color) !important;
  border-radius: 8px;
  box-shadow: 0 2px 4px rgba(0,0,0,0.05);
  padding: 1rem;
}

/* ── Callouts Personalizados (Estilo Quarto) ────────────── */
.callout {
  padding: 1.2em 1.5em;
  margin: 1.5em 0;
  border-radius: 8px;
  border-left: 6px solid;
  background-color: var(--bg-light);
}

.callout-note {
  background-color: #f0f7ff;
  border-color: #007bff;
}

.callout-tip {
  background-color: #e8f5e9;
  border-color: #1D9E75;
}

.callout-warning {
  background-color: #fff3e0;
  border-color: #ff9800;
}

.callout-info {
  background-color: #e3f2fd;
  border-color: #2196f3;
}

/* ── Workflow container ─────────────────────────── */
.workflow-container {
  background: linear-gradient(135deg, #f8faf7 0%, #ffffff 100%);
  border-radius: 12px;
  padding: 1.5rem;
  margin: 1.5rem 0;
  border: 1px solid var(--fc-border);
  overflow-x: auto;
}

.workflow-steps {
  display: flex;
  flex-wrap: wrap;
  justify-content: center;
  gap: 0.5rem;
  font-family: 'Inter', monospace;
  font-size: 0.8rem;
}

.workflow-step {
  background: var(--primary-color);
  color: white;
  padding: 0.5rem 1rem;
  border-radius: 20px;
  white-space: nowrap;
}

.workflow-arrow {
  color: var(--primary-color);
  font-weight: bold;
  font-size: 1.2rem;
}

/* ── Feature cards ───────────────────────────────── */
.feature-grid {
  display: grid;
  grid-template-columns: repeat(auto-fit, minmax(280px, 1fr));
  gap: 1.5rem;
  margin: 2rem 0;
}

.feature-card {
  background: white;
  border-radius: 12px;
  padding: 1.5rem;
  border: 1px solid #e1e1e1;
  transition: transform 0.2s ease, box-shadow 0.2s ease;
  text-align: center;
}

.feature-card:hover {
  transform: translateY(-4px);
  box-shadow: 0 8px 24px rgba(0,0,0,0.1);
}

.feature-icon {
  font-size: 2rem;
  margin-bottom: 1rem;
}

.feature-card h3 {
  margin-top: 0;
  color: var(--primary-color);
  font-size: 1.1rem;
}

.feature-card p {
  font-size: 0.85rem;
  color: var(--text-main);
  margin-bottom: 0;
}

/* ── Table styling ───────────────────────────────── */
table {
  width: 100%;
  border-collapse: collapse;
  margin: 1.5rem 0;
}

th, td {
  padding: 12px;
  text-align: left;
  border-bottom: 1px solid #e1e1e1;
}

th {
  background-color: var(--bg-light);
  font-weight: 600;
  color: var(--dark-green);
}

tr:hover {
  background-color: var(--bg-light);
}

/* ── Figure styling ─────────────────────────────── */
.figure {
  margin: 1.5rem 0;
  text-align: center;
}

.figure img {
  border-radius: 8px;
  box-shadow: 0 4px 8px rgba(0,0,0,0.1);
  max-width: 100%;
  height: auto;
}

.figure .caption {
  font-size: 0.85rem;
  color: #666;
  margin-top: 8px;
  font-style: italic;
}

/* ── Botón GitHub mejorado ───────────────────── */
.github-feedback-btn {
  display: inline-flex;
  align-items: center;
  gap: 8px;
  background-color: #24292e;
  color: white;
  padding: 10px 20px;
  border-radius: 6px;
  text-decoration: none;
  font-family: sans-serif;
  transition: background-color 0.2s;
  margin-top: 1rem;
}

.github-feedback-btn:hover {
  background-color: #2c3e50;
  color: white;
  text-decoration: none;
}

/* ── Responsive ─────────────────────────────────── */
@media (max-width: 768px) {
  body {
    font-size: 16px;
  }

  h1.title {
    font-size: 2rem;
  }

  .workflow-steps {
    flex-direction: column;
    align-items: center;
  }

  .workflow-arrow {
    transform: rotate(90deg);
  }

  .feature-grid {
    grid-template-columns: 1fr;
  }

  th, td {
    padding: 8px;
    font-size: 0.85rem;
  }
}

@media (prefers-reduced-motion: reduce) {
  .feature-card,
  .github-feedback-btn {
    transition: none;
  }
}
```

```{r setup, include=FALSE}
knitr::opts_chunk$set(
  echo    = TRUE,
  eval    = FALSE,
  warning = FALSE,
  message = FALSE,
  comment = "#>",
  fig.align = "center",
  out.width = "80%",
  fig.retina = 2
)
```

# Introducción

::: callout-tip
**Tutorial Introductorio** — Este tutorial presenta una guía práctica para comenzar a utilizar el paquete `climasus4r`. El objetivo es demostrar el flujo básico de trabajo, desde la instalación del paquete hasta la creación de series temporales a partir de datos de salud del DATASUS, integrando información de salud, clima y medio ambiente.
:::

El Sistema Único de Salud (SUS) pone a disposición grandes bases de datos públicas, como SIM, SIH, SINAN, CNES, SINASC. Sin embargo, estos datos generalmente requieren etapas de importación, limpieza, estandarización y agregación antes de poder ser utilizados en análisis epidemiológicos.

El paquete `climasus4r` fue desarrollado para automatizar y estandarizar este proceso, permitiendo análisis reproducibles, rápidos y escalables en estudios de clima, ambiente y salud pública.

## 🎯 Lo que aprenderá

<div class="feature-grid">
<div class="feature-card">
<div class="feature-icon">📦</div>
<h3>Instalación</h3>
<p>Instalar el paquete `climasus4r` de forma rápida y eficiente</p>
</div>
<div class="feature-card">
<div class="feature-icon">⚡</div>
<h3>Importación Optimizada</h3>
<p>Importar datos del DATASUS con caché y procesamiento paralelo</p>
</div>
<div class="feature-card">
<div class="feature-icon">🧹</div>
<h3>Limpieza y Estandarización</h3>
<p>Corregir la codificación y estandarizar variables</p>
</div>
<div class="feature-card">
<div class="feature-icon">🔍</div>
<h3>Filtrado</h3>
<p>Filtrar por causas de defunción y variables demográficas</p>
</div>
<div class="feature-card">
<div class="feature-icon">📊</div>
<h3>Agregación Temporal</h3>
<p>Crear series temporales diarias, mensuales y anuales</p>
</div>
<div class="feature-card">
<div class="feature-icon">💾</div>
<h3>Exportación e Importación</h3>
<p>Guardar y cargar datos con metadatos completos</p>
</div>
</div>

---

## 📋 El Flujo de Trabajo de `climasus4r`

El análisis de datos con `climasus4r` sigue un pipeline lógico y secuencial, donde el resultado de una función es la entrada de la siguiente. Este diseño, inspirado en el `tidyverse`, hace que el código sea más legible y fácil de mantener.

<div class="workflow-container">
<div class="workflow-steps">
<span class="workflow-step">sus_data_import()</span>
<span class="workflow-arrow">→</span>
<span class="workflow-step">sus_data_clean_encoding()</span>
<span class="workflow-arrow">→</span>
<span class="workflow-step">sus_data_standardize()</span>
<span class="workflow-arrow">→</span>
<span class="workflow-step">sus_data_create_variables()</span>
<span class="workflow-arrow">→</span>
<span class="workflow-step">sus_data_filter_cid()</span>
<span class="workflow-arrow">→</span>
<span class="workflow-step">sus_data_filter_demographics()</span>
<span class="workflow-arrow">→</span>
<span class="workflow-step">sus_data_aggregate()</span>
</div>
</div>

Cada función ejecuta una etapa específica del procesamiento, como importación, limpieza, estandarización, filtrado y agregación de los datos. Al final de este pipeline, los datos estarán organizados y listos para análisis epidemiológicos o construcción de series temporales.

---

## 1. Instalación

El paquete `climasus4r` está disponible en GitHub y puede instalarse de dos formas. Recomendamos la **Opción 1** para la mayoría de los usuarios.

Si aún no tiene el paquete `remotes` instalado, ejecute el código a continuación:

```{r install-remotes, eval=FALSE}
if (!require("remotes")) { install.packages("remotes")}
```

### Opción 1: Instalación vía GitHub (Recomendado)

Esta es la forma más rápida de obtener la versión más reciente:

```{r install-github, eval=FALSE}
# Instalar o actualizar el paquete directamente desde GitHub
remotes::install_github("ByMaxAnjos/climasus4r", upgrade = "never")
```

::: callout-warning
**Actualizaciones:** `climasus4r` está en desarrollo activo. Para actualizar, basta con ejecutar el comando anterior nuevamente. R sobrescribirá la versión antigua automáticamente. Después de la actualización, se recomienda reiniciar la sesión (Menú: Session > Restart R).
:::

### Opción 2: Instalación vía Archivo Local (.zip)

Esta opción se recomienda para entornos con inestabilidad de conexión, restricciones de red o uso en capacitaciones con múltiples usuarios.

1. **Descargar el paquete**: Haga clic [AQUÍ](https://github.com/ByMaxAnjos/climasus4r/archive/refs/heads/master.zip) para descargar el .zip
2. **Extraer el archivo**: Extraiga el contenido en una carpeta de fácil acceso (ej.: Descargas o Escritorio)
3. **Instalar localmente**:

```{r install-local, eval=FALSE}
# IMPORTANTE: Cambie la ruta a continuación por el lugar donde guardó el paquete
remotes::install_local(
  "C:/Ruta/Para/Su/Carpeta/climasus4r-master",
  upgrade = "never"
)
```

---

## 2. Cargando el Paquete

Después de la instalación, cargue el paquete siempre que inicie una nueva sesión en R:

```{r load-package, eval=FALSE}
library(climasus4r)
```

---

## 3. Importación de Datos con `sus_data_import()`

La primera etapa del flujo consiste en la importación de los datos. La función `sus_data_import()` automatiza la descarga y lectura de los microdatos del DATASUS.

::: callout-tip
El DATASUS posee diversos sistemas de información. En este tutorial, utilizaremos el **SIM-DO** (mortalidad) como ejemplo.
:::

### Ejemplo Básico

Vamos a importar datos de mortalidad de los estados de Rondônia (`"RO"`) y Amazonas (`"AM"`) para los años 2016 a 2017:

```{r import-basic, eval=FALSE}
df_raw <- sus_data_import(
  system = "SIM-DO",
  year = 2016:2017,
  uf = c("RO", "AM"),
  lang = "es"
)

head(df_raw)
```

::: callout-note
**¿Qué sucedió?** La función `sus_data_import()` realizó automáticamente:
1. **Descarga**: Descargó los archivos `.DBC` del FTP del DATASUS
2. **Descompresión**: Extrajo los archivos contenidos en los `.DBC`
3. **Lectura**: Leyó todos los archivos en un único `data.frame`
4. **Metadatos**: Añadió información sobre el origen de los datos
:::

### Optimizando la Importación: Caché y Procesamiento Paralelo

#### Usando Caché para Evitar Re-descargas

Por defecto (`use_cache = TRUE`), la función guarda una copia de los datos descargados. En la próxima ejecución con los **mismos parámetros**, los datos se leerán directamente de la caché.

```{r cache-custom, eval=FALSE}
df_custom_cache <- sus_data_import(
  system = "SIM-DO",
  year = 2018,
  uf = "RO",
  use_cache = TRUE,
  cache_dir = "~/.climasus4r_cache/data",
  lang = "es"
)
```

#### Acelerando con Procesamiento Paralelo

```{r import-parallel, eval=FALSE}
# Descargar datos de 3 estados en paralelo
df_parallel <- sus_data_import(
  system = "SIM-DO",
  year = 2018:2020,
  uf = c("RO", "PA", "MT"),
  use_cache = TRUE,
  parallel = TRUE,
  workers = 3,
  lang = "es"
)
```

::: callout-tip
**¿Cuántos `workers` usar?** Un buen punto de partida es usar el número de núcleos de su procesador menos uno (`parallel::detectCores() - 1`).
:::

---

## 4. Limpieza de Codificación con `sus_data_clean_encoding()`

Los datos del DATASUS frecuentemente vienen con problemas de codificación de caracteres. La función `sus_data_clean_encoding()` resuelve esto convirtiendo todas las columnas de texto a UTF-8.

```{r clean-encoding, eval=FALSE}
# Corregir la codificación de caracteres
df_clean <- sus_data_clean_encoding(df_raw, lang = "es")

head(df_clean)
```

---

## 5. Estandarización de Datos con `sus_data_standardize()`

Esta etapa es crucial para la consistencia del análisis. La función realiza:

- **Renombra** columnas con nombres estandarizados (ej.: `CAUSABAS` → `underlying_cause_of_death`)
- **Convierte** columnas a los tipos de datos correctos
- **Crea** nuevas variables útiles como rangos de edad

```{r standardize, eval=FALSE}
df_std <- sus_data_standardize(df_clean, lang = "es")

head(df_std)
```

::: callout-tip
**Objeto `climasus_df`:** A partir de este punto, nuestro `data.frame` posee una clase especial que permite el flujo continuo de metadatos entre las funciones.
:::

---

## 6. Creación de Variables con `sus_data_create_variables()`

Antes de filtrar, frecuentemente queremos crear variables derivadas. La función `sus_data_create_variables()` permite crear:

- **Rangos de edad**: Grupos personalizados o estándar IBGE
- **Variables de calendario**: Día de la semana, mes, estación del año
- **Otras variables**: Década de nacimiento, etc.

```{r create-vars, eval=FALSE}
df_vars <- sus_data_create_variables(
  df_std,
  create_age_groups = TRUE,
  create_calendar_vars = TRUE,
  lang = "es"
)

head(df_vars)
```

**Nuevas columnas creadas:**
- `faixa_etaria_ibge`: Grupos etarios de 5 años (estándar IBGE)
- `dia_da_semana`: Lunes a Domingo
- `mes_nome`: Nombre del mes
- `estacao`: Estación del año
- `semana_do_ano`: Número de la semana

---

## 7. Filtrado por Causa de Defunción con `sus_data_filter_cid()`

Vamos a filtrar los datos para seleccionar solo defunciones por **enfermedades respiratorias** y **enfermedades cardiovasculares**.

```{r filter-cid, eval=FALSE}
df_cid <- sus_data_filter_cid(
  df_vars,
  disease_group = c("respiratory", "cardiovascular"),
  lang = "es"
)

head(df_cid)
```

### Explorando los Grupos de Enfermedades Disponibles

```{r explore-cid, eval=FALSE}
# Abrir interfaz interactiva de exploración
sus_data_cid_select(lang = "es")
```

**Grupos de enfermedades comúnmente usados:**
- `respiratory` (enfermedades respiratorias)
- `cardiovascular` (enfermedades cardiovasculares)
- `neoplasms` (neoplasias/cáncer)
- `diabetes` (diabetes mellitus)
- `infectious` (enfermedades infecciosas)

---

## 8. Filtrado por Variables Demográficas con `sus_data_filter_demographics()`

Vamos a refinar el filtro para un subgrupo demográfico específico:

- **Sexo**: Femenino
- **Edad**: Entre 20 y 59 años
- **Raza/Color**: Negra o Parda

```{r filter-demo, eval=FALSE}
df_demo <- sus_data_filter_demographics(
  df_cid,
  sex = "Feminino",
  age_range = c(20, 59),
  race = c("Preta", "Parda"),
  lang = "es"
)

head(df_demo)
```

::: callout-tip
**Idioma:** Cuando `lang = "pt"`, use los valores en portugués: `"Feminino"`, `"Masculino"`, `"Preta"`, `"Parda"`, etc.
:::

---

## 9. Agregación Temporal con `sus_data_aggregate()`

Finalmente, vamos a agregar los registros para crear series temporales.

### Agregación Mensual

```{r aggregate-monthly, eval=FALSE}
df_monthly <- sus_data_aggregate(
  df_demo,
  time_unit = "month",
  lang = "es"
)

head(df_monthly)
```

### Agregación Diaria

```{r aggregate-daily, eval=FALSE}
df_daily <- sus_data_aggregate(
  df_demo,
  time_unit = "day",
  lang = "es"
)

head(df_daily)
```

---

## 10. Exportación de Datos con `sus_data_export()`

### Formatos Soportados

| Formato | Extensión | Uso Recomendado |
|---------|----------|-----------------|
| **RDS** | `.rds` | Formato nativo de R |
| **Parquet** | `.parquet` | Gran volumen, interoperabilidad |
| **CSV** | `.csv` | Universal, para compartir |
| **GeoParquet** | `.geoparquet` | Datos espaciales optimizados |
| **Shapefile** | `.shp` | GIS tradicional |

### Ejemplos de Exportación

```{r export-csv, eval=FALSE}
# Exportar en CSV con metadatos
sus_data_export(
  df_monthly,
  file_path = "obitos_mensais_resumo_cardio.csv",
  format = "csv",
  include_metadata = TRUE,
  lang = "es"
)
```

```{r export-parquet, eval=FALSE}
# Exportar en Parquet (más eficiente)
sus_data_export(
  df_monthly,
  file_path = "obitos_mensais_resumo_cardio.parquet",
  format = "parquet",
  include_metadata = TRUE,
  lang = "es"
)
```

### Exportación con Metadatos Personalizados

```{r export-metadata, eval=FALSE}
sus_data_export(
  df_monthly,
  file_path = "analise_especifica.csv",
  format = "csv",
  include_metadata = TRUE,
  metadata = list(
    source_system = "SIM-DO",
    states = c("RO", "AM"),
    years = c(2016, 2017),
    disease_groups = c("respiratory", "cardiovascular"),
    author = "Su Nombre",
    project = "Estudio Clima y Salud"
  ),
  lang = "es"
)
```

---

## 11. Importación de Datos con `sus_data_read()`

### Lectura de Archivo Único

```{r read-single, eval=FALSE}
df_lido <- sus_data_read(
  path = "obitos_mensais_resumo_cardio.csv",
  format = "csv",
  read_metadata = TRUE,
  lang = "es"
)

# Acceder a los metadatos
sus_meta(df_lido, print_history = TRUE)
```

### Lectura en Lote (Múltiples Archivos)

```{r read-batch, eval=FALSE}
# Leer todos los archivos CSV de una carpeta
df_diretorio <- sus_data_read(
  path = "resultados_analises/",
  format = "csv",
  lang = "es"
)
```

### Lectura con Procesamiento Paralelo

```{r read-parallel, eval=FALSE}
df_paralelo <- sus_data_read(
  path = "pasta_de_dados/",
  format = "parquet",
  parallel = TRUE,
  workers = 4,
  read_metadata = TRUE,
  lang = "es"
)
```

---

## 🎉 Conclusión

¡Felicitaciones! Ha completado el flujo de trabajo básico de `climasus4r`. En pocos pasos, fue capaz de:

- **Descargar e importar** datos brutos del DATASUS de forma optimizada
- **Limpiar, estandarizar y enriquecer** los datos con nuevas variables
- **Filtrar** por criterios epidemiológicos y demográficos
- **Crear** series temporales listas para el análisis
- **Exportar e importar** datos con metadatos completos

### 📚 Próximos Pasos

1. Pruebe otros sistemas (`system = "SIH"` para hospitalizaciones)
2. Pruebe diferentes estados y años
3. Explore diferentes grupos de enfermedades
4. Combine con datos climáticos para análisis de impacto
5. Consulte la documentación completa: [github.com/ByMaxAnjos/climasus4r](https://github.com/ByMaxAnjos/climasus4r)

---

## 🌲 ¿Tiene comentarios o sugerencias?

¿Tiene alguna idea de mejora o encontró algún error? Haga clic en el botón de abajo para abrir un nuevo *issue* en GitHub y compartir sus sugerencias directamente con nosotros.

```{=html}
<a href='https://github.com/ByMaxAnjos/climasus4r/issues/new' class="github-feedback-btn">
  <svg xmlns="http://www.w3.org/2000/svg" width="18" height="18" viewBox="0 0 24 24" fill="currentColor">
    <path d="M12 0C5.37 0 0 5.37 0 12c0 5.31 3.435 9.795 8.205 11.385.6.105.825-.255.825-.57 0-.285-.015-1.23-.015-2.235-3.015.555-3.795-.735-4.035-1.41-.135-.345-.72-1.41-1.23-1.695-.42-.225-1.02-.78-.015-.795.945-.015 1.62.87 1.845 1.23 1.08 1.815 2.805 1.305 3.495.99.105-.78.42-1.305.765-1.605-2.67-.3-5.46-1.335-5.46-5.925 0-1.305.465-2.385 1.23-3.225-.12-.3-.54-1.53.12-3.18 0 0 1.005-.315 3.3 1.23.96-.27 1.98-.405 3-.405s2.04.135 3 .405c2.295-1.56 3.3-1.23 3.3-1.23.66 1.65.24 2.88.12 3.18.765.84 1.23 1.905 1.23 3.225 0 4.605-2.805 5.625-5.475 5.925.435.375.81 1.095.81 2.22 0 1.605-.015 2.895-.015 3.3 0 .315.225.69.825.57A12.02 12.02 0 0 0 24 12c0-6.63-5.37-12-12-12z"/>
  </svg>
  Abrir issue en GitHub
</a>
```
