---
title: "Integração de Dados Climáticos e de Saúde com sus_climate_aggregate()"
author:
  - name: "Max Anjos"
date: "`r format(Sys.Date(), '%d %B, %Y')`"
output:
  html_document:
    toc: true
    toc_depth: 4
    toc_float:
      collapsed: true
      smooth_scroll: true
    number_sections: true
    theme: flatly
    highlight: tango
    code_folding: show
    code_download: true
    self_contained: true
    df_print: paged
---

```{css, echo=FALSE}
/* ── Variáveis de Cores Modernas ────────────────── */
:root {
  --primary-color: #1D9E75;
  --dark-green: #0f3d2e;
  --bg-light: #f8faf9;
  --text-main: #1a1a1a;
  --code-bg: #fdfdfd;
  --warning-orange: #ff9800;
  --info-blue: #2196f3;
}

html {
  scroll-behavior: smooth;
}

body {
  font-family: 'Source Serif 4', Georgia, serif;
  font-size: 18px;
  color: var(--text-main);
  background-color: #fff;
  line-height: 1.6;
}

/* ── Títulos com Inter-spacing ─────────────────── */
h1, h2, h3, h4 {
  font-family: 'Inter', sans-serif;
  font-weight: 700;
  color: var(--dark-green);
}

h1.title {
  font-size: 2.8em;
  border-bottom: 4px solid var(--primary-color);
  padding-bottom: 10px;
  margin-bottom: 1.5rem;
}

h2 {
  margin-top: 2rem;
  border-left: 4px solid var(--primary-color);
  padding-left: 1rem;
}

/* ── Code Blocks Estilizados ────────────────────── */
pre.r, pre.sourceCode {
  background-color: var(--code-bg);
  border: 1px solid #e1e1e1;
  border-left: 5px solid var(--primary-color) !important;
  border-radius: 8px;
  box-shadow: 0 2px 4px rgba(0,0,0,0.05);
  padding: 1rem;
}

/* ── Custom Callouts (Estilo Quarto) ────────────── */
.callout {
  padding: 1.2em 1.5em;
  margin: 1.5em 0;
  border-radius: 8px;
  border-left: 6px solid;
  background-color: var(--bg-light);
}

.callout-note {
  background-color: #f0f7ff;
  border-color: #007bff;
}

.callout-tip {
  background-color: #e8f5e9;
  border-color: #1D9E75;
}

.callout-warning {
  background-color: #fff3e0;
  border-color: #ff9800;
}

.callout-info {
  background-color: #e3f2fd;
  border-color: #2196f3;
}

/* ── Workflow container ─────────────────────────── */
.workflow-container {
  background: linear-gradient(135deg, #f8faf7 0%, #ffffff 100%);
  border-radius: 12px;
  padding: 1.5rem;
  margin: 1.5rem 0;
  border: 1px solid var(--fc-border);
  overflow-x: auto;
}

.workflow-steps {
  display: flex;
  flex-wrap: wrap;
  justify-content: center;
  gap: 0.5rem;
  font-family: 'Inter', monospace;
  font-size: 0.8rem;
}

.workflow-step {
  background: var(--primary-color);
  color: white;
  padding: 0.5rem 1rem;
  border-radius: 20px;
  white-space: nowrap;
}

.workflow-arrow {
  color: var(--primary-color);
  font-weight: bold;
  font-size: 1.2rem;
}

/* ── Feature cards ───────────────────────────────── */
.feature-grid {
  display: grid;
  grid-template-columns: repeat(auto-fit, minmax(280px, 1fr));
  gap: 1.5rem;
  margin: 2rem 0;
}

.feature-card {
  background: white;
  border-radius: 12px;
  padding: 1.5rem;
  border: 1px solid #e1e1e1;
  transition: transform 0.2s ease, box-shadow 0.2s ease;
  text-align: center;
}

.feature-card:hover {
  transform: translateY(-4px);
  box-shadow: 0 8px 24px rgba(0,0,0,0.1);
}

.feature-icon {
  font-size: 2rem;
  margin-bottom: 1rem;
}

.feature-card h3 {
  margin-top: 0;
  color: var(--primary-color);
  font-size: 1.1rem;
}

.feature-card p {
  font-size: 0.85rem;
  color: var(--text-main);
  margin-bottom: 0;
}

/* ── Table styling ───────────────────────────────── */
table {
  width: 100%;
  border-collapse: collapse;
  margin: 1.5rem 0;
}

th, td {
  padding: 12px;
  text-align: left;
  border-bottom: 1px solid #e1e1e1;
}

th {
  background-color: var(--bg-light);
  font-weight: 600;
  color: var(--dark-green);
}

tr:hover {
  background-color: var(--bg-light);
}

/* ── Figure styling ─────────────────────────────── */
.figure {
  margin: 1.5rem 0;
  text-align: center;
}

.figure img {
  border-radius: 8px;
  box-shadow: 0 4px 8px rgba(0,0,0,0.1);
  max-width: 100%;
  height: auto;
}

.figure .caption {
  font-size: 0.85rem;
  color: #666;
  margin-top: 8px;
  font-style: italic;
}

/* ── Botão GitHub aprimorado ───────────────────── */
.github-feedback-btn {
  display: inline-flex;
  align-items: center;
  gap: 8px;
  background-color: #24292e;
  color: white;
  padding: 10px 20px;
  border-radius: 6px;
  text-decoration: none;
  font-family: sans-serif;
  transition: background-color 0.2s;
  margin-top: 1rem;
}

.github-feedback-btn:hover {
  background-color: #2c3e50;
  color: white;
  text-decoration: none;
}

/* ── Responsive ─────────────────────────────────── */
@media (max-width: 768px) {
  body {
    font-size: 16px;
  }
  
  h1.title {
    font-size: 2rem;
  }
  
  .workflow-steps {
    flex-direction: column;
    align-items: center;
  }
  
  .workflow-arrow {
    transform: rotate(90deg);
  }
  
  .feature-grid {
    grid-template-columns: 1fr;
  }
  
  th, td {
    padding: 8px;
    font-size: 0.85rem;
  }
}

@media (prefers-reduced-motion: reduce) {
  .feature-card,
  .github-feedback-btn {
    transition: none;
  }
}
```

```{r setup, include=FALSE}
knitr::opts_chunk$set(
  echo    = TRUE,
  eval    = FALSE,
  warning = FALSE,
  message = FALSE,
  comment = "#>",
  fig.align = "center",
  out.width = "80%",
  fig.retina = 2
)
```

# Introdução

::: callout-tip
**Tutorial Avançado** — Este tutorial foca exclusivamente na função `sus_climate_aggregate()`, a engine matemática e epidemiológica do `climasus4r` responsável por alinhar dados de saúde (DATASUS) com séries temporais meteorológicas (INMET). 
:::

O maior desafio na epidemiologia ambiental não é apenas ter dados de clima e de saúde, mas sim **integrá-los temporalmente de forma biologicamente plausível**. Se um paciente é diagnosticado com Dengue no dia $t$, o mosquito que o picou o fez aproximadamente 10 a 14 dias antes. A chuva que criou o criadouro ocorreu talvez 30 dias antes. 

Usar simplesmente a temperatura do dia do diagnóstico é um erro metodológico grave. A função `sus_climate_aggregate()` foi construída para resolver esse problema, oferecendo 7 estratégias rigorosas de alinhamento temporal.

## 📍 Onde esta função se encaixa no Pipeline?

A integração climática ocorre **após** você ter preparado os dados de saúde e os dados de clima separadamente.

<div class="workflow-container">
<div class="workflow-steps">
<span class="workflow-step" style="background:#555">Phase 1 (preparação dos dados)</span>
<span class="workflow-arrow">+</span>
<span class="workflow-step" style="background:#2196f3">Phase 2 (spatial join)</span>
<span class="workflow-arrow">→</span>
<span class="workflow-step" style="background:var(--primary-color); font-weight:bold">sus_climate_aggregate()</span>
</div>
</div>

---

## 🧠 As 7 Abordagens de Alinhamento Temporal

A função oferece 7 abordagens distintas via o argumento `temporal_strategy`. Cada uma possui uma base matemática e um cenário de uso específico, alinhadas com o paradigma de séries temporais em R (como pacotes `slider` ou `RcppRoll`) e a literatura de epidemiologia ambiental.

<div class="feature-grid">
<div class="feature-card">
<div class="feature-icon">📅</div>
<h3><code>exact</code></h3>
<p>Alinha o evento de saúde no dia $t$ com o clima no dia $t$. Ideal para eventos agudos (ex: desidratação, AVC por calor).</p>
</div>
<div class="feature-card">
<div class="feature-icon">⏪</div>
<h3><code>discrete_lag</code></h3>
<p>Busca o clima exatamente $L$ dias atrás. Útil para identificar picos de correlação específicos (ex: "o pico de dengue correlaciona-se fortemente com o dia exato $t-21$").</p>
</div>
<div class="feature-card">
<div class="feature-icon">⏳</div>
<h3><code>moving_window</code></h3>
<p>Calcula a média ou soma do clima no intervalo $[t-w, t]$. O padrão-ouro das séries temporais (Rolling Window), respeita a causalidade sem "olhar para o futuro".</p>
</div>
<div class="feature-card">
<div class="feature-icon">🔬</div>
<h3><code>offset_window</code></h3>
<p>Foca em um intervalo histórico específico $[t-W_2, t-W_1]$. Ideal para isolar o período de incubação extrínseca, ignorando os dias mais recentes.</p>
</div>
<div class="feature-card">
<div class="feature-icon">🌀</div>
<h3><code>distributed_lag</code></h3>
<p>Cria uma matriz de defasagens (0 até $L$). Prepara seus dados perfeitamente para modelos DLNM (Distributed Lag Non-Linear Models).</p>
</div>
<div class="feature-card">
<div class="feature-icon">🌡️</div>
<h3><code>degree_days</code></h3>
<p>Calcula Graus-Dia de Crescimento (GDD) acumulados. Essencial para biologia de vetores (ex: tempo necessário para o mosquito *Aedes aegypti* se tornar adulto).</p>
</div>
<div class="feature-card">
<div class="feature-icon">🌍</div>
<h3><code>seasonal</code></h3>
<p>Agrega o clima por estações do ano (DJF, MAM, JJA, SON). Indicado para estudos de tendências em longa escala (mudanças climáticas).</p>
</div>
</div>

---

# Entradas da Função (Inputs)

Para que a integração ocorra, você precisa fornecer dois objetos `climasus_df` prontos:

| Argumento | Descrição | Requisito de `stage` nos Metadados |
|-----------|-----------|-----------------------------------|
| `health_data` | Dados de saúde do DATASUS já agregados espacialmente. | Deve estar no estágio `"spatial"` (saída de `sus_spatial_join()`). |
| `climate_data` | Dados meteorológicos do INMET sem falhas. | Deve estar no estágio `"climate"` (saída de `sus_climate_fill_inmet(..., evaluation = FALSE)`). |
| `climate_var` | Quais variáveis climáticas pegar (ex: `"tair_dry_bulb_c"`, `"rainfall_mm"`). Padrão: `"all"`. | - |
| `temporal_strategy` | Uma das 7 estratégias detalhadas acima. | - |
| `window_days` | Inteiro. Necessário para `moving_window` e `degree_days`. | - |
| `lag_days` | Inteiro (ou vetor). Necessário para `discrete_lag` e `distributed_lag`. | - |
| `offset_days` | Vetor de 2 inteiros (ex: `c(7, 14)`). Necessário para `offset_window`. | - |

::: callout-warning
**Atenção:** A função irá abortar com mensagens em português, inglês ou espanhol (parâmetro `lang`) se os metadados indicarem que os dados não passaram pelas etapas corretas do pipeline. Isso evita vieses silenciosos na sua análise.
:::

---

# Fundamentos Matemáticos por Estratégia

Nesta seção, detalhamos a matemática por trás de cada estratégia. Seja $Y_t$ o evento de saúde (ex: número de casos de dengue) no dia $t$, e $X$ a variável climática (ex: temperatura).

## 1. `exact` (Match Simultâneo)

**Fórmula:** $Y_t \leftarrow X_t$

**Conceito:** Atribui ao evento de saúde o valor exato do clima no mesmo dia. 

**Quando usar:** Condições de saúde extremamente agudas onde a exposição no mesmo dia é a causa (ex: ondas de calor imediatas causando hipertermia).

## 2. `discrete_lag` (Defasagem Discreta)

**Fórmula:** $Y_t \leftarrow X_{t-L}$

**Conceito:** Desloca a busca climática em $L$ dias no passado. Se você define `lag_days = c(7, 14, 21)`, a função cria três novas colunas no seu banco de dados.

**Quando usar:** Na fase exploratória, para descobrir qual defasagem isolada tem maior correlação (ex: coeficiente de Pearson) com a sua variável de saúde.

## 3. `moving_window` (Janela Móvel Retroativa) ⭐ *Mais Recomendada*

**Fórmula (Média):** $Y_t \leftarrow \frac{1}{W+1} \sum_{i=t-W}^{t} X_i$

**Fórmula (Soma - ex: chuva):** $Y_t \leftarrow \sum_{i=t-W}^{t} X_i$

::: callout-warning
**Por que não Janela Simétrica ($\pm W$)?** 
Em muitos pacotes estatísticos, usa-se uma janela simétrica $[t-W, t+W]$. **Isso é um erro fatal em epidemiologia**, conhecido como *Look-Ahead Bias* (Viés de Olhar para o Futuro). O clima do dia $t+7$ não pode causar um evento no dia $t$. O `climasus4r` usa exclusivamente a janela *móvel retroativa* $[t-W, t]$ (equivalente a `align = "right"` no pacote `slider`) para manter a integridade causal.
:::

**Quando usar:** Como variável preditora principal em modelos de séries temporais (ex: Poisson, Binomial Negativa). Suaviza o ruído diário sem quebrar a seta do tempo. O argumento `min_obs` (padrão 0.7) garante que a linha do paciente receba `NA` se faltar dados, *sem deletar a linha do paciente*.

## 4. `offset_window` (Janela de Incubação Deslocada) 🦟 *Para Doenças Infecciosas*

**Fórmula:** $Y_t \leftarrow \frac{1}{(W_2 - W_1) + 1} \sum_{i=t-W_2}^{t-W_1} X_i$

**Conceito:** Doenças como a Dengue têm um período de incubação. Se um paciente é diagnosticado hoje ($t$), o clima da última semana ($t-7$ até $t$) não causou a transmissão, pois o vírus ainda estava no período de incubação intrínseco (dentro do paciente). O clima que *realmente importou* para a transmissão foi o de 2 a 3 semanas atrás. O `offset_window` ignora os dias recentes e agrega estritamente um gap histórico.

**Quando usar:** Modelos de transmissão vetorial (Dengue, Zika, Malária) onde você quer isolar o período de incubação extrínseca (desenvolvimento do mosquito) separado do período de transmissão recente.

## 5. `distributed_lag` (Matriz DLNM)

**Fórmula:** $Y_t \leftarrow [X_t, X_{t-1}, X_{t-2}, \dots, X_{t-L}]$

**Conceito:** Em vez de resumir a janela em uma única média, ela "explode" os dados criando uma coluna para cada dia de defasagem até o limite $L$.

**Quando usar:** Preparação estrita para modelos DLNM (pacote `dlnm` no R, de Antonio Gasparrini). Esses modelos conseguem atribuir pesos não-lineares diferentes para cada dia dentro da janela (ex: o efeito da chuva no dia $t-5$ pode ser diferente do efeito no dia $t-10$).

## 6. `degree_days` (Graus-Dia de Crescimento - GDD)

**Fórmula:** $GDD = \sum_{i=t-W}^{t} \max(0, T_i - T_{base})$

**Conceito:** Insetos são de sangue frio (pecilotérmicos). O desenvolvimento do *Aedes aegypti* não depende da temperatura média, mas do **acúmulo de calor acima de um limiar**. Se $T_{base} = 11^\circ C$ e a temperatura de hoje foi $15^\circ C$, foram $4$ graus-dia. Se foi $10^\circ C$, contribuição foi $0$.

**Quando usar:** Estudos de transmissão de doenças vetoriais (Dengue, Zika, Chikungunya, Malária). O parâmetro `t_base = 11` é o padrão aceito internacionalmente para o *Aedes aegypti*.

## 7. `seasonal` (Climatologia Sazonal)

**Fórmula:** Agregação por DJF (Verão), MAM (Outono), JJA (Inverno), SON (Primavera).

**Conceito:** Calcula a média/total da variável climática para toda a estação do ano em que o evento ocorreu.

**Quando usar:** Análises macroecológicas, estudos de tendências climáticas de longo prazo (décadas), onde a variabilidade diária é ruído.

---

# Exemplos Práticos no R

Abaixo, demonstramos como aplicar essas teorias na prática. 

## Preparação do Ambiente (Mock Data)

*Nota: Assumimos que você já executou os pipelines de saúde e clima e possui os objetos `health_dengue` e `climate_ro` prontos.*

```{r prep, eval=FALSE}
library(climasus4r)
library(dplyr)

# Suponha que 'health_dengue' é a saída de sus_spatial_join()
# Suponha que 'climate_ro' é a saída de sus_climate_fill_inmet(..., evaluation = FALSE)
```

## Exemplo 1: Básico (Match Exato para Ondas de Calor)

Vamos investigar se a **temperatura máxima diária** no exato dia do óbito está associada a mortes por hipertermia.

```{r ex-exact, eval=FALSE}
df_exato <- sus_climate_aggregate(
  health_data = health_hyperthermia,
  climate_data = climate_ro,
  climate_var = "tair_max_c",       # Temperatura máxima
  temporal_strategy = "exact",
  lang = "pt",
  verbose = TRUE
)

# O resultado adicionará a coluna 'tair_max_c' ao seu banco de dados de saúde
glimpse(df_exato)
```

## Exemplo 2: Intermediário (Janela Móvel para Dengue)

A literatura mostra que a precipitação acumulada das últimas 3 semanas é um forte preditor para surtos de dengue. Vamos calcular a **soma da chuva** dos últimos 21 dias usando a estratégia padrão de séries temporais.

```{r ex-window, eval=FALSE}
df_dengue_window <- sus_climate_aggregate(
  health_data = health_dengue,
  climate_data = climate_ro,
  climate_var = "rainfall_mm",      # Chuva
  temporal_strategy = "moving_window",
  window_days = 21,                 # 21 dias para trás
  min_obs = 0.8,                    # Exige 80% dos dados presentes na janela
  lang = "pt"
)

# A nova coluna se chamará 'mvwin21_rainfall_mm'
# Note que se uma linha de saúde não tiver 80% dos 21 dias de chuva, 
# o valor será NA (a linha de saúde É PRESERVADA!).
```

## Exemplo 3: Avançado (Janela de Incubação Deslocada)

Queremos isolar o efeito do clima ocorrido entre 14 e 7 dias atrás, ignorando a semana atual (período de incubação intrínseco do paciente).

```{r ex-offset, eval=FALSE}
df_dengue_incubacao <- sus_climate_aggregate(
  health_data = health_dengue,
  climate_data = climate_ro,
  climate_var = c("tair_dry_bulb_c", "rainfall_mm"),
  temporal_strategy = "offset_window",
  offset_days = c(7, 14),          # Ignora t-7 até t, foca em t-14 até t-7
  lang = "pt"
)

# As novas colunas se chamarão: 
# 'off7to14_tair_dry_bulb_c' e 'off7to14_rainfall_mm'
```

## Exemplo 4: Avançado (Matriz DLNM para Modelagem)

Você deseja rodar um modelo DLNM complexo que avalie o efeito da temperatura média de 0 a 30 dias atrás.

```{r ex-dlnm, eval=FALSE}
df_dlnm_prep <- sus_climate_aggregate(
  health_data = health_dengue,
  climate_data = climate_ro,
  climate_var = "tair_dry_bulb_c",  # Temperatura média
  temporal_strategy = "distributed_lag",
  lag_days = 30,                    # Cria lags de 0 até 30
  lang = "pt"
)

# O banco agora terá 31 novas colunas:
# 'tair_dry_bulb_c_lag0', 'tair_dry_bulb_c_lag1' ... 'tair_dry_bulb_c_lag30'
```

## Exemplo 5: Avançado (Biologia de Vetores - GDD)

Queremos calcular os Graus-Dia acumulados nos últimos 30 dias para estimar a capacidade vetorial do mosquito.

```{r ex-gdd, eval=FALSE}
df_gdd <- sus_climate_aggregate(
  health_data = health_dengue,
  climate_data = climate_ro,
  temporal_strategy = "degree_days",
  window_days = 30,                 # Janela de acumulação
  gdd_temp_var = "tair_dry_bulb_c", # Variável de temperatura base
  t_base = 11,                      # Temperatura basal do Aedes aegypti
  min_obs = 0.7,
  lang = "pt"
)

# A nova coluna se chamará: 'gdd30_tbase11'
```

## Exemplo 6: Combinando Múltiplas Variáveis

Freqüentemente, modelos precisam de variáveis com tratamentos diferentes (ex: Temperatura em janela, Chuva em incubação deslocada, GDD). Como o `sus_climate_aggregate` retorna um objeto `climasus_df`, você pode encadear as chamadas:

```{r ex-multi, eval=FALSE}
# 1. Adiciona Temperatura Média dos últimos 14 dias (Moving Window)
df_model <- sus_climate_aggregate(
  health_dengue, climate_ro, 
  climate_var = "tair_dry_bulb_c", 
  temporal_strategy = "moving_window", 
  window_days = 14
)

# 2. Adiciona Chuva no período de incubação deslocada (Offset Window)
df_model <- sus_climate_aggregate(
  df_model, climate_ro, 
  climate_var = "rainfall_mm", 
  temporal_strategy = "offset_window", 
  offset_days = c(7, 21)
)

# 3. Adiciona GDD
df_model <- sus_climate_aggregate(
  df_model, climate_ro, 
  temporal_strategy = "degree_days", 
  window_days = 30, t_base = 11
)

# Seu banco final terá: mvwin14_tair_dry_bulb_c, off7to21_rainfall_mm e gdd30_tbase11!
```

::: callout-tip
**Dica de Performance:** O `climasus4r` é otimizado para encadear chamadas. Se você tiver milhões de linhas, recomenda-se especificar múltiplas variáveis em `climate_var = c(...)` em uma única chamada quando a janela/estratégia for a mesma. Use chamadas separadas apenas quando as janelas ou estratégias divergirem (como no Exemplo 6).
:::

---

## 🎉 Conclusão

A função `sus_climate_aggregate()` eleva o `climasus4r` de um simples pacote de limpeza de dados para uma **ferramenta de inferência epidemiológica**. 

Ao alinhar a nomenclatura com o padrão da comunidade R (`moving_window`), fornecer uma ferramenta matemática única para períodos de incubação (`offset_window`), e manter o rigor contra vieses temporais, este pacote garante que suas conclusões sobre "Como o clima afeta a saúde no Brasil" sejam metodologicamente irrefutáveis e prontas para publicação em periódicos de alto impacto.

---

## 🌲 Tem feedback ou sugestões?

Você tem alguma ideia de melhoria ou encontrou algum erro? Clique no botão abaixo para abrir uma nova *issue* no GitHub e compartilhar suas sugestões diretamente conosco.

```{=html}
<a href='https://github.com/ByMaxAnjos/climasus4r/issues/new' class="github-feedback-btn">
  <svg xmlns="http://www.w3.org/2000/svg" width="18" height="18" viewBox="0 0 24 24" fill="currentColor">
    <path d="M12 0C5.37 0 0 5.37 0 12c0 5.31 3.435 9.795 8.205 11.385.6.105.825-.255.825-.57 0-.285-.015-1.23-.015-2.235-3.015.555-3.795-.735-4.035-1.41-.135-.345-.72-1.41-1.23-1.695-.42-.225-1.02-.78-.015-.795.945-.015 1.62.87 1.845 1.23 1.08 1.815 2.805 1.305 3.495.99.105-.78.42-1.305.765-1.605-2.67-.3-5.46-1.335-5.46-5.925 0-1.305.465-2.385 1.23-3.225-.12-.3-.54-1.53.12-3.18 0 0 1.005-.315 3.3 1.23.96-.27 1.98-.405 3-.405s2.04.135 3 .405c2.295-1.56 3.3-1.23 3.3-1.23.66 1.65.24 2.88.12 3.18.765.84 1.23 1.905 1.23 3.225 0 4.605-2.805 5.625-5.475 5.925.435.375.81 1.095.81 2.22 0 1.605-.015 2.895-.015 3.3 0 .315.225.69.825.57A12.02 12.02 0 0 0 24 12c0-6.63-5.37-12-12-12z"/>
  </svg>
  Abrir issue no GitHub
</a>
```