---
title: "Modelagem Estatística de Associações Clima-Saúde no CLIMASUS4r"
subtitle: "sus_mod_glm(), sus_mod_dlnm() e sus_mod_compare()"
author:
  - name: "Max Anjos"
date: "`r format(Sys.Date(), '%d %B, %Y')`"
output:
  html_document:
    toc: true
    toc_depth: 4
    toc_float:
      collapsed: true
      smooth_scroll: true
    number_sections: true
    theme: flatly
    highlight: tango
    self_contained: true
---

```{css, echo=FALSE}
/* ── Estilos para o Tutorial Teórico ────────────────── */
:root {
  --primary-color: #1D9E75;
  --dark-green: #0f3d2e;
  --bg-light: #f8faf9;
  --text-main: #1a1a1a;
  --warning-orange: #ff9800;
  --info-blue: #2196f3;
  --purple: #9c27b0;
  --coral: #ff6b6b;
  --cold-blue: #4A90E2;
  --heat-red: #E74C3C;
}

body {
  font-family: 'Georgia', 'Times New Roman', serif;
  font-size: 18px;
  color: var(--text-main);
  background-color: #fff;
  line-height: 1.7;
  max-width: 1200px;
  margin: 0 auto;
  padding: 20px;
}

h1, h2, h3, h4 {
  font-family: 'Helvetica Neue', 'Inter', sans-serif;
  font-weight: 700;
  color: var(--dark-green);
}

h1.title {
  font-size: 2.8em;
  border-bottom: 4px solid var(--primary-color);
  padding-bottom: 10px;
  margin-bottom: 1.5rem;
  text-align: center;
}

h2 {
  margin-top: 2.5rem;
  border-left: 4px solid var(--primary-color);
  padding-left: 1rem;
}

h3 {
  margin-top: 1.8rem;
  color: var(--primary-color);
}

/* ── Callouts para Destaque ────────────────────────── */
.callout {
  padding: 1.2em 1.5em;
  margin: 1.5em 0;
  border-radius: 8px;
  border-left: 6px solid;
  background-color: var(--bg-light);
}

.callout-note {
  background-color: #f0f7ff;
  border-color: #007bff;
}

.callout-tip {
  background-color: #e8f5e9;
  border-color: #1D9E75;
}

.callout-warning {
  background-color: #fff3e0;
  border-color: #ff9800;
}

.callout-info {
  background-color: #e3f2fd;
  border-color: #2196f3;
}

.callout-scientific {
  background-color: #f3e5f5;
  border-color: #9c27b0;
}

/* ── Figuras e Diagramas ───────────────────────────── */
.figure-container {
  background: var(--bg-light);
  border-radius: 12px;
  padding: 1.5rem;
  margin: 2rem 0;
  text-align: center;
  border: 1px solid #e1e1e1;
}

.figure-caption {
  margin-top: 1rem;
  font-size: 0.85rem;
  color: #666;
  font-style: italic;
}

.timeline {
  display: flex;
  justify-content: space-between;
  margin: 2rem 0;
  padding: 1rem;
  background: linear-gradient(90deg, #e8f5e9, #fff3e0);
  border-radius: 12px;
}

.timeline-point {
  text-align: center;
  flex: 1;
}

/* ── Tabelas Estilizadas ───────────────────────────── */
table {
  width: 100%;
  border-collapse: collapse;
  margin: 1.5rem 0;
  font-size: 0.9rem;
}

th, td {
  padding: 12px;
  text-align: left;
  border-bottom: 1px solid #e1e1e1;
}

th {
  background-color: var(--bg-light);
  font-weight: 600;
  color: var(--dark-green);
}

tr:hover {
  background-color: var(--bg-light);
}

/* ── Grid para Cards ───────────────────────────────── */
.strategy-grid {
  display: grid;
  grid-template-columns: repeat(auto-fit, minmax(280px, 1fr));
  gap: 1.5rem;
  margin: 2rem 0;
}

.strategy-card {
  background: white;
  border-radius: 12px;
  padding: 1.2rem;
  border: 1px solid #e1e1e1;
  text-align: center;
}

.strategy-icon {
  font-size: 2rem;
  margin-bottom: 0.5rem;
}

/* ── SVG Placeholder para Diagramas ────────────────── */
.diagram-placeholder {
  background: linear-gradient(135deg, #f0f7ff, #e8f5e9);
  border-radius: 12px;
  padding: 2rem;
  text-align: center;
  margin: 1.5rem 0;
  font-family: monospace;
}

@media (max-width: 768px) {
  body {
    font-size: 16px;
    padding: 10px;
  }
  h1.title {
    font-size: 2rem;
  }
  .timeline {
    flex-direction: column;
    gap: 1rem;
  }
}
```

```{r setup, include=FALSE}
knitr::opts_chunk$set(
  echo = FALSE,
  warning = FALSE,
  message = FALSE,
  fig.align = "center",
  out.width = "100%"
)
```



```{r, include=FALSE, eval=FALSE}
library(dplyr)
library(ggplot2)
library(tibble)
library(tidyr)
library(patchwork)

theme_set(
  theme_minimal(base_size = 12) +
    theme(
      panel.grid.minor = element_blank(),
      plot.title       = element_text(face = "bold", size = 13),
      plot.subtitle    = element_text(color = "grey40", size = 11)
    )
)
```

---

> **Sobre este tutorial.** Este documento apresenta as três funções de
> modelagem estatística do pacote CLIMASUS4r: `sus_mod_glm()`,
> `sus_mod_dlnm()` e `sus_mod_compare()`. Para cada função são apresentados
> os fundamentos estatísticos e epidemiológicos, a formulação matemática,
> os parâmetros disponíveis, exemplos de código completos e critérios de
> escolha entre as abordagens. O tutorial pressupõe familiaridade com
> `sus_climate_aggregate()` — descrita em documentação separada.

---

# Posicionamento no pipeline CLIMASUS4r

O CLIMASUS4r organiza a análise clima-saúde em três camadas sequenciais:

```
sus_climate_aggregate()   →   sus_mod_*()   →   plot_climate_health()
      [Exposição]             [Modelagem]         [Visualização]
```

A camada de **agregação** transforma dados horários de estações INMET em
variáveis de exposição epidemiologicamente fundamentadas — médias de janela,
defasagens discretas, excedências de limiar, graus-dia de desenvolvimento.
A camada de **modelagem** estima a associação entre essa exposição e o
desfecho de saúde, quantificando o efeito em Risco Relativo (RR) com
intervalo de confiança. A camada de **visualização** comunica os resultados.

As três funções de modelagem retornam objetos com classes próprias
(`climasus_glm`, `climasus_dlnm`, `climasus_compare`) aceitos diretamente
pelo parâmetro `fit=` de `plot_climate_health()` — sem duplicação de
objetos entre chamadas.

# Fundamentos de séries temporais em epidemiologia ambiental

Antes de apresentar as funções, é necessário compreender as propriedades
dos dados que motivam as escolhas metodológicas.

## Por que dados de saúde são contagens com superdispersão?

Dados diários de mortalidade ou internações são contagens inteiras
não-negativas: número de óbitos por doenças cardiovasculares em Porto Velho
em 12 de junho de 2023. A distribuição Poisson é o ponto de partida natural
para modelar contagens, com função de probabilidade:

$$P(Y = k) = \frac{e^{-\mu} \mu^k}{k!}, \quad k = 0, 1, 2, \ldots$$

A propriedade fundamental da Poisson é que **média = variância** ($\mu =
\sigma^2$). Na prática epidemiológica, dados de saúde quase sempre violam
essa propriedade: a variância observada excede a média, fenômeno denominado
**superdispersão**. As causas incluem correlação espacial entre municípios,
heterogeneidade não observada entre indivíduos e agrupamento temporal de
eventos (surtos). Ignorar a superdispersão produz erros padrão
subestimados, intervalos de confiança artificialmente estreitos e
p-valores incorretos.

## A razão de dispersão como diagnóstico

A razão de dispersão $\phi$ é estimada pelo desvio residual dividido pelos
graus de liberdade residuais:

$$\hat{\phi} = \frac{D_{\text{residual}}}{gl_{\text{residual}}} =
\frac{\sum_{i=1}^{n} d_i^2}{n - p}$$

onde $d_i$ são os resíduos de desvio e $p$ é o número de parâmetros. Sob
o modelo Poisson correto, $\hat{\phi} \approx 1$. O CLIMASUS4r usa o
limiar $\hat{\phi} > 1.5$ para recomendar automaticamente Quasi-Poisson.

## Autocorrelação temporal: o problema central em séries temporais

Dados diários de saúde e clima exibem forte autocorrelação temporal —
eventos próximos no tempo tendem a ser mais similares do que eventos
distantes. Isso viola o pressuposto de independência dos erros nos modelos
GLM. As consequências são análogas às da superdispersão: erros padrão
subestimados e inferência incorreta.

A **spline natural** $\text{ns}(\text{date}, df)$ é a solução padrão em
epidemiologia ambiental para controlar a tendência temporal de longo prazo
e a sazonalidade (Bhaskaran et al., 2013). Uma spline com 4 graus de
liberdade por ano de dados captura oscilações sazonais sem sobre-ajustar
variações semanais.

---

# `sus_mod_glm()` — Modelos Lineares Generalizados

## Fundamento epidemiológico

O modelo GLM de séries temporais é o método padrão de referência em
epidemiologia ambiental, proposto sistematicamente por Dominici et al.
(2002) e amplamente aplicado nos estudos APHEA (Air Pollution and Health:
a European Approach) e NMMAPS (National Morbidity, Mortality and Air
Pollution Study). Ele responde à pergunta: *"Para um aumento de 1 unidade
na exposição climática no dia $t$, qual é a mudança multiplicativa esperada
no risco de desfecho de saúde?"*

## Especificação matemática

O modelo é especificado como:

$$\log(\mu_t) = \alpha + \beta X_t + \sum_{k=1}^{K} \gamma_k \, s_k(t)$$

onde:

| Símbolo | Significado |
|:-------:|:------------|
| $\mu_t$ | Valor esperado do desfecho no dia $t$ |
| $\alpha$ | Intercepto (log-taxa basal) |
| $\beta$ | Coeficiente da exposição climática $X_t$ |
| $s_k(t)$ | $k$-ésima base de spline natural sobre o tempo |
| $K$ | Graus de liberdade da spline temporal |

O **Risco Relativo** (RR) associado a um incremento de $\Delta X$ na
exposição é:

$$RR(\Delta X) = e^{\beta \cdot \Delta X}$$

Para incremento unitário ($\Delta X = 1$):

$$RR = e^{\beta}, \quad IC_{(1-\alpha)} = \left[e^{\beta - z_{1-\alpha/2}\, \text{SE}(\beta)},\; e^{\beta + z_{1-\alpha/2}\, \text{SE}(\beta)}\right]$$

No modelo **Quasi-Poisson**, $\beta$ é estimado pela mesma equação de
escore que o Poisson, mas os erros padrão são inflacionados pelo fator
$\sqrt{\hat{\phi}}$:

$$\text{SE}_{\text{QP}}(\beta) = \sqrt{\hat{\phi}} \cdot \text{SE}_{\text{P}}(\beta)$$

## Parâmetros e escolhas metodológicas

### `family`: qual distribuição usar?

```{r family-guide, echo=FALSE}
tibble::tribble(
  ~Distribuição,    ~`Quando usar`,                                    ~`Limitação`,
  "Poisson",        "Dados sem superdispersão (φ ≈ 1)",               "Erros padrão incorretos se φ > 1.5",
  "Quasi-Poisson",  "Superdispersão moderada (φ: 1.5–10)",            "Sem verossimilhança: AIC/BIC inválidos",
  "Binomial Neg.",  "Superdispersão intensa ou dados com muitos zeros","Mais parâmetros; convergência mais lenta",
  "auto (padrão)",  "Detecta φ automaticamente e escolhe",            "Usa limiar conservador φ > 1.5"
) |>
  knitr::kable(caption = "Tabela 1. Guia de seleção da família GLM.")
```

> **Nota sobre AIC/BIC com Quasi-Poisson:** o Quasi-Poisson não tem
> função de verossimilhança definida, portanto AIC e BIC não são
> matematicamente válidos para essa família. O CLIMASUS4r calcula esses
> índices re-ajustando o mesmo modelo com Poisson puro, usando o
> Quasi-Poisson apenas para os erros padrão e intervalos de confiança.
> Isso segue a prática recomendada por Winkelmann (2008).

### `ns_df`: controle da tendência temporal

A escolha dos graus de liberdade da spline afeta o balanço entre controlar
confundidores de longo prazo e absorver a variação climatológica legítima:

- **ns_df = 4 por ano**: captura sazonalidade anual, remove tendência secular.
  Padrão recomendado para séries de 1–2 anos.
- **ns_df = 6–8 por ano**: controla oscilações sub-sazonais. Recomendado
  para análises de calor extremo em regiões subtropicais com estações bem
  definidas.
- **ns_df = NULL**: sem controle temporal. Justificável apenas quando
  `sus_climate_aggregate()` já produziu variáveis de anomalia climática
  (desvio da média histórica), que são inherentemente sem tendência sazonal.

### Diagnóstico automático de autocorrelação

O teste de Ljung-Box (Box & Jenkins, 1976) testa a hipótese nula de que
os primeiros $h$ autocorrelograma dos resíduos são zero:

$$Q = n(n+2) \sum_{k=1}^{h} \frac{\hat{\rho}_k^2}{n-k} \sim \chi^2_h$$

A função emite aviso automático se $p < 0.05$, recomendando o aumento de
`ns_df`. Autocorrelação residual persistente após `ns_df = 8` sugere que
o modelo precisa de estrutura ARMA explícita ou que há confundidores
não modelados.

## Exemplos de uso

### Exemplo 1: modelo básico com detecção automática

```{r glm-ex1, eval=FALSE}
library(CLIMASUS4r)

# Passo 1: agregação temporal (exact match)
df_exact <- sus_climate_aggregate(
  health_data       = sf_sim_spatial,
  climate_data      = df_inmet,
  climate_var       = "tair_dry_bulb_c",
  temporal_strategy = "exact",
  lang              = "pt",
  verbose           = TRUE
)

# Passo 2: modelagem
fit_glm <- sus_mod_glm(
  data        = df_exact,
  outcome_col = "n_obitos",
  family      = "auto",    # detecta superdispersão automaticamente
  ns_df       = 4,         # controla sazonalidade anual
  verbose     = TRUE
)

# Saída resumida
print(fit_glm)
#> ── Modelo climasus_glm ──────────────────────────────────────────────────
#> Familia   : quasipoisson
#> Exposicao : tair_dry_bulb_c
#> Desfecho  : n_obitos
#> N obs     : 365
#> ────────────────────────────────────────────────────────────────────────
#> RR = 1.0382 [1.0121, 1.0650]  p = 0.0038 **
#> Dispersao : 2.14 (!superdispersao)
```

### Exemplo 2: modelo com covariáveis e RR espacial

```{r glm-ex2, eval=FALSE}
# Adiciona precipitação como covariável e calcula RR por município
fit_glm2 <- sus_mod_glm(
  data        = df_exact,
  outcome_col = "n_obitos",
  climate_col = "tair_dry_bulb_c",
  covariates  = "rainfall_mm",   # controla chuva como confundidor
  family      = "quasipoisson",
  ns_df       = 6,
  spatial_rr  = TRUE,            # RR estratificado por município
  verbose     = TRUE
)

# Acessa RR por município para mapa
fit_glm2$spatial_rr
#> # A tibble: 63 × 4
#>   code_muni    n_obs    rr  exposure_mean
#>   <chr>        <int> <dbl>          <dbl>
#> 1 110020         124 1.041           29.5
#> 2 130260          38 1.028           28.1
#> ...

# Visualiza
plots <- plot_climate_health(
  data      = df_exact,
  fit       = fit_glm2,
  plot_type = c("residuals", "rr_table", "spatial_map")
)
plots$rr_table
plots$spatial_map
```

### Exemplo 3: visualização dos diagnósticos

```{r glm-diag-plot, eval=FALSE}
# O objeto fit_glm alimenta diretamente plot_climate_health()
plots_diag <- plot_climate_health(
  data      = df_exact,
  fit       = fit_glm,
  plot_type = "all_diagnostic"   # residuals + distribution + ccf
)

# Interpretação dos 4 painéis de resíduos:
# 1. Resíduos vs. Ajustados: padrão aleatório é o esperado
# 2. Q-Q: desvios nas caudas são comuns em contagens de saúde
# 3. ACF: barras fora do IC indicam autocorrelação — aumentar ns_df
# 4. Scale-Location: homocedasticidade
```

## Interpretação do RR

Para dados de mortalidade com variável climática contínua (temperatura em
°C), o RR é interpretado como: *"A cada aumento de 1°C na temperatura
média do dia, o risco de óbito cardiovascular multiplica por $e^\beta$"*.

```{r rr-interpretation, echo=FALSE}
tibble::tribble(
  ~`β estimado`, ~`RR = exp(β)`, ~`Interpretação`,
  "0.035",  "1.036", "Aumento de 3.6% no risco por +1°C",
  "-0.012", "0.988", "Redução de 1.2% no risco por +1°C",
  "0.000",  "1.000", "Sem associação detectada"
) |> knitr::kable(caption = "Tabela 2. Interpretação do coeficiente β no GLM de séries temporais.")
```

> **Atenção à escala da exposição.** Se `sus_climate_aggregate()` produziu
> `mvwin14_tair_dry_bulb_c` (média de 14 dias), o RR refere-se a um
> aumento de 1°C na *média de 14 dias*, não na temperatura diária. Se a
> variável for `nexc7_gt35_tair_max_c` (dias acima de 35°C em 7 dias), o
> RR refere-se a 1 dia adicional de onda de calor.

---

# `sus_mod_dlnm()` — Modelo de Defasagem Distribuída Não-linear

## Fundamento epidemiológico

O modelo GLM apresentado na seção anterior tem uma limitação crítica:
**assume que o efeito da exposição ocorre no mesmo dia** (ou com uma
única defasagem fixa). Na realidade biológica, o efeito do calor sobre
a mortalidade cardiovascular distribuiu-se ao longo de vários dias
(Armstrong, 2006). O DLNM (*Distributed Lag Non-linear Model*), proposto
por Gasparrini et al. (2010, 2011), estende o GLM para modelar
simultaneamente:

1. A relação **não-linear** entre nível de exposição e risco (curva
   dose-resposta).
2. A distribuição do efeito ao longo de múltiplas **defasagens** (lag
   structure).

Isso é especialmente importante para:

- **Temperatura e mortalidade**: o efeito do calor intenso acumula-se nas
  48–72 horas seguintes. O efeito do frio pode se prolongar por 2–3 semanas.
- **PM~2.5~ e doenças respiratórias**: efeito agudo nas primeiras 48h e
  efeito sub-agudo até 14 dias.
- **Precipitação e arboviroses**: o ciclo extrínseco do vírus nos vetores
  depende da temperatura acumulada dos 7–14 dias anteriores.

## Especificação matemática

### A crossbasis

O núcleo do DLNM é a **crossbasis**, uma função bidimensional que define
a estrutura de variação na exposição e no lag. Formalmente, para uma
observação no dia $t$:

$$\log(\mu_t) = \alpha + \mathbf{w}_t^\top \boldsymbol{\theta} + \text{confundidores}$$

onde $\mathbf{w}_t$ é o vetor de crossbasis no instante $t$ e
$\boldsymbol{\theta}$ é o vetor de parâmetros da crossbasis.

A crossbasis é construída como produto tensorial de duas bases:

$$\mathbf{W} = \mathbf{Z} \otimes \mathbf{L}$$

onde:
- $\mathbf{Z}$ é a base da **dimensão de exposição** (e.g., spline natural
  do valor de $X$)
- $\mathbf{L}$ é a base da **dimensão de defasagem** (e.g., spline natural
  do lag)

### Função de exposição-resposta e lag-resposta

A partir do modelo ajustado, o pacote `dlnm` computa duas funções de
interesse via `crosspred()`:

**Curva de exposição-resposta no lag $l$:**

$$\text{RR}(x, l) = e^{f(x, l) - f(x_0, l)}$$

onde $x_0$ é o valor de referência (geralmente mediana da exposição) e
$f(x, l)$ é a predição da crossbasis.

**Efeito cumulativo geral (overall effect):**

$$\text{RR}_{\text{cum}}(x) = e^{\sum_{l=0}^{L} [f(x, l) - f(x_0, l)]}$$

Essa é a quantidade de maior interesse epidemiológico: o efeito total
acumulado sobre todas as defasagens para um dado nível de exposição.

### Requisito de input: a matriz de exposição

A função `sus_climate_aggregate()` com `temporal_strategy = "distributed_lag"`
produz automaticamente as colunas `{var}_lag0`, `{var}_lag1`, ...,
`{var}_lag{L}`. `sus_mod_dlnm()` constrói a matriz de exposição $\mathbf{X}$
a partir dessas colunas:

$$\mathbf{X} = \begin{pmatrix}
X_{t=1}^{(0)} & X_{t=1}^{(1)} & \cdots & X_{t=1}^{(L)} \\
X_{t=2}^{(0)} & X_{t=2}^{(1)} & \cdots & X_{t=2}^{(L)} \\
\vdots & \vdots & \ddots & \vdots \\
X_{t=n}^{(0)} & X_{t=n}^{(1)} & \cdots & X_{t=n}^{(L)}
\end{pmatrix}$$

onde $X_t^{(l)}$ é o valor da exposição $l$ dias antes de $t$.

## Escolha de `argvar` e `arglag`

A escolha das bases afeta diretamente o que o modelo pode representar:

```{r dlnm-argvar-guide, echo=FALSE}
tibble::tribble(
  ~Parâmetro,    ~Opção,           ~`Quando usar`,
  "argvar",       "ns(df=3)",       "Relação leve a moderadamente não-linear",
  "argvar",       "ns(df=4-5)",     "Relação U ou J invertida (calor e frio extremos)",
  "argvar",       "bs(df=4, degree=2)", "Relação com pico bem definido",
  "argvar",       "lin (df=1)",     "Relação linear esperada (teste de hipótese)",
  "arglag",       "ns(df=3)",       "Decaimento suave, típico para temperatura",
  "arglag",       "ns(df=4)",       "Perfil de lag complexo (bimodal, p.ex. calor e frio)",
  "arglag",       "poly(df=2)",     "Decaimento parabólico, conservador"
) |> knitr::kable(caption = "Tabela 3. Guia de seleção de bases para crossbasis.")
```

> **Regra prática:** prefira bases mais simples (menos graus de liberdade)
> quando o tamanho amostral for pequeno (< 200 dias). Bases mais complexas
> são justificadas com séries longas (> 5 anos) e quando há hipótese
> biológica prévia sobre a forma da curva.

## Exemplos de uso

### Exemplo 1: DLNM padrão para temperatura e mortalidade

```{r dlnm-ex1, eval=FALSE}
# Passo 1: agregação com distributed_lag (21 defasagens)
df_dlnm <- sus_climate_aggregate(
  health_data       = sf_sim_spatial,
  climate_data      = df_inmet,
  climate_var       = "tair_dry_bulb_c",
  temporal_strategy = "distributed_lag",
  lag_days          = 21,          # cria colunas _lag0 a _lag21
  lang              = "pt",
  verbose           = TRUE
)

# Passo 2: DLNM
fit_dlnm <- sus_mod_dlnm(
  data        = df_dlnm,
  outcome_col = "n_obitos",
  climate_col = "tair_dry_bulb_c",  # base; _lagN detectadas automaticamente
  lag_max     = 21,
  argvar      = list(fun = "ns", df = 4),   # curva dose-resposta
  arglag      = list(fun = "ns", df = 3),   # estrutura de lag
  family      = "quasipoisson",
  ns_df       = 4,                          # controle sazonal
  ref_value   = NULL,    # usa mediana automaticamente
  verbose     = TRUE
)

print(fit_dlnm)
#> ── Modelo climasus_dlnm ─────────────────────────────────────────────────
#> Exposicao : tair_dry_bulb_c  (lag 0-21)
#> Desfecho  : n_obitos
#> Familia   : quasipoisson
#> N obs     : 344
#> Ref value : 27.9
#> ─────────────────────────────────────────────────────────────────────────
#> RR cumulativo (p75 vs mediana): 1.142 [1.063, 1.227]
#> Lag de efeito pico: 2
#> Dispersao: 1.87
```

### Exemplo 2: DLNM para dengue (temperatura e ciclo do vetor)

Para arboviroses, o efeito da temperatura sobre a transmissão ocorre via
o ciclo extrínseco do vírus e o desenvolvimento larval do vetor. O pico
do efeito tende a estar entre 7–14 dias antes do caso (período de
incubação extrínseca do DENV: ~7–14 dias a 28°C):

```{r dlnm-dengue, eval=FALSE}
# Lag mais longo (28 dias) para capturar ciclo vetorial completo
df_dengue_dlnm <- sus_climate_aggregate(
  health_data       = sf_dengue,
  climate_data      = df_inmet,
  climate_var       = "tair_dry_bulb_c",
  temporal_strategy = "distributed_lag",
  lag_days          = 28
)

fit_dengue <- sus_mod_dlnm(
  data    = df_dengue_dlnm,
  lag_max = 28,
  # Relação U invertida esperada: ótimo vetorial ~25-28°C
  argvar  = list(fun = "ns", df = 5),
  # Pico esperado em lag 7-14 dias
  arglag  = list(fun = "ns", df = 4),
  ns_df   = 8   # controle sazonal mais rigoroso para arbovirose
)
```

### Exemplo 3: todos os gráficos DLNM de uma vez

```{r dlnm-plots, eval=FALSE}
# O objeto pred é pré-calculado uma vez e reutilizado por todos os plots
plots_dlnm <- plot_climate_health(
  data      = df_dlnm,
  fit       = fit_dlnm,
  plot_type = c("dlnm_surface",  # Superfície 3D: exposição × lag × log(RR)
                "dlnm_overall",  # Curva cumulativa: RR vs. exposição
                "dlnm_lag",      # Curva lag: RR no percentil 75 vs. lag
                "residuals",     # Diagnóstico de resíduos
                "cascade")       # RR por defasagem + acumulado sequencial
)

# Acessa individualmente
plots_dlnm$dlnm_surface   # Gasparrini (2011): isovalores de log(RR)
plots_dlnm$dlnm_overall   # Zanobetti et al. (2000): efeito total
plots_dlnm$dlnm_lag       # Armstrong (2006): efeito por dia de defasagem
```

## O objeto `climasus_dlnm` em detalhe

```{r dlnm-object, eval=FALSE}
# Estrutura do objeto retornado
str(fit_dlnm, max.level = 1)
#> List of 7
#>  $ model      : <glm>           # modelo GLM subjacente
#>  $ crossbasis : <crossbasis>    # objeto dlnm::crossbasis
#>  $ pred       : <crosspred>     # dlnm::crosspred pré-calculado
#>  $ models     : tibble [1 × 11] # RR cumulativo, IC, dispersão
#>  $ lag_rr     : tibble [22 × 5] # RR por defasagem 0-21
#>  $ diagnostics: List of 3
#>  $ meta       : List of 9

# Acessa o crosspred para análises customizadas
cp <- fit_dlnm$pred

# RR cumulativo em qualquer temperatura
rr_at_35 <- cp$allRRfit[which.min(abs(cp$predvar - 35))]
cat("RR cumulativo a 35°C:", round(rr_at_35, 3))

# Lag de efeito máximo a 35°C
idx_35   <- which.min(abs(as.numeric(rownames(cp$matRRfit)) - 35))
lag_peak <- cp$lag[which.max(cp$matRRfit[idx_35, ])]
cat("Lag de pico a 35°C:", lag_peak, "dias")
```

---

# `sus_mod_compare()` — Comparação entre Estratégias

## Fundamento epidemiológico

A escolha da estratégia temporal em `sus_climate_aggregate()` é uma
**decisão analítica com consequências para a inferência**. Usar `exact`
(temperatura do dia) em vez de `moving_window(14)` (média de 14 dias)
pode produzir estimativas de RR substancialmente diferentes — não porque
uma é "certa" e outra "errada", mas porque estão respondendo a perguntas
ligeiramente diferentes sobre o mecanismo biológico.

A **análise de sensibilidade entre estratégias** serve a dois propósitos:

1. **Robustez**: se o efeito estimado é estável entre estratégias
   plausíveis, a conclusão é mais robusta.
2. **Discriminação mecanística**: se o efeito é maior com `discrete_lag(7)`
   do que com `exact`, há evidência de que a exposição 7 dias antes é mais
   relevante do que a exposição no dia do evento — o que informa sobre
   o mecanismo biológico.

## Critério de comparação: AIC e dispersão

Para modelos da mesma família (Poisson), o **Critério de Informação de
Akaike** (AIC) permite comparar modelos com diferentes variáveis de
exposição:

$$\text{AIC} = -2\ell(\hat{\boldsymbol{\theta}}) + 2p$$

onde $\ell(\hat{\boldsymbol{\theta}})$ é o log da verossimilhança
maximizada e $p$ é o número de parâmetros. Menor AIC indica melhor
balanço entre ajuste e complexidade.

> **Limitação importante.** O AIC é inválido para Quasi-Poisson (sem
> verossimilhança definida). `sus_mod_compare()` usa Poisson para
> calcular AIC/BIC, mas Quasi-Poisson para estimar os coeficientes e
> seus erros padrão. A comparação de AIC é, portanto, uma aproximação —
> útil para ordenação relativa das estratégias, não para teste de hipótese
> formal entre famílias.

## Análise de sensibilidade por `min_obs`

O parâmetro `min_obs` em `sus_climate_aggregate()` define a proporção
mínima de dados válidos dentro de cada janela temporal. Valores baixos
retornam estimativas climáticas para janelas com muitos dados faltantes;
valores altos as descartam como `NA`. A **análise de sensibilidade por
min_obs** verifica se o efeito estimado é estável à escolha desse limiar:

- Se o RR é estável entre `min_obs = 0.5` e `min_obs = 0.9`, a análise
  é robusta à completude dos dados climáticos.
- Se o RR muda substancialmente, os períodos com dados faltantes têm
  condições climáticas ou de saúde diferentes da média — o que pode
  indicar viés de seleção na janela.

## Exemplos de uso

### Exemplo 1: comparação entre múltiplas estratégias

O uso mais poderoso de `sus_mod_compare()` é aplicá-lo a um dataset que
já contém variáveis de múltiplas estratégias. A maneira mais limpa de
construir esse dataset é via `dplyr::left_join()`:

```{r compare-build, eval=FALSE}
# Constrói o dataset multi-estratégia
df_multi <- sus_climate_aggregate(
  health_data       = sf_sim_spatial,
  climate_data      = df_inmet,
  climate_var       = "tair_dry_bulb_c",
  temporal_strategy = "exact"
) |>
  dplyr::left_join(
    sus_climate_aggregate(
      health_data       = sf_sim_spatial,
      climate_data      = df_inmet,
      climate_var       = "tair_dry_bulb_c",
      temporal_strategy = "moving_window",
      window_days       = 7
    ) |> dplyr::select(date, code_muni, mvwin7_tair_dry_bulb_c),
    by = c("date", "code_muni")
  ) |>
  dplyr::left_join(
    sus_climate_aggregate(
      health_data       = sf_sim_spatial,
      climate_data      = df_inmet,
      climate_var       = "tair_dry_bulb_c",
      temporal_strategy = "moving_window",
      window_days       = 14
    ) |> dplyr::select(date, code_muni, mvwin14_tair_dry_bulb_c),
    by = c("date", "code_muni")
  ) |>
  dplyr::left_join(
    sus_climate_aggregate(
      health_data       = sf_sim_spatial,
      climate_data      = df_inmet,
      climate_var       = "tair_dry_bulb_c",
      temporal_strategy = "discrete_lag",
      lag_days          = c(7, 14, 21)
    ) |> dplyr::select(date, code_muni,
                       lag7_tair_dry_bulb_c,
                       lag14_tair_dry_bulb_c,
                       lag21_tair_dry_bulb_c),
    by = c("date", "code_muni")
  ) |>
  dplyr::left_join(
    sus_climate_aggregate(
      health_data       = sf_sim_spatial,
      climate_data      = df_inmet,
      climate_var       = "tair_max_c",
      temporal_strategy = "threshold_exceedance",
      window_days       = 7,
      threshold_value   = 35
    ) |> dplyr::select(date, code_muni,
                       nexc7_gt35_tair_max_c),
    by = c("date", "code_muni")
  )
```

### Exemplo 2: comparação e análise de sensibilidade

```{r compare-ex2, eval=FALSE}
fit_cmp <- sus_mod_compare(
  data          = df_multi,
  outcome_col   = "n_obitos",
  family        = "auto",
  ns_df         = 4,
  min_obs_range = c(0.5, 0.6, 0.7, 0.8, 0.9),  # sensibilidade
  spatial_rr    = TRUE,                          # RR por município
  verbose       = TRUE
)

print(fit_cmp)
#> ── Comparacao climasus_compare ─────────────────────────────────────────
#> Modelos ajustados : 7
#> Desfecho          : n_obitos
#> Melhor variavel   : mvwin14_tair_dry_bulb_c
#> ─────────────────────────────────────────────────────────────────────────
#> # A tibble: 7 × 8
#>   variable                  strategy        n RR_IC              p_value    sig   aic  disp_ratio
#>   <chr>                     <chr>       <int> <chr>                <dbl>    <chr> <dbl>      <dbl>
#> 1 mvwin14_tair_dry_bulb_c   moving_w..    365 1.048 [1.02, 1.08]  0.0012   **    1204.       1.92
#> 2 mvwin7_tair_dry_bulb_c    moving_w..    365 1.039 [1.01, 1.07]  0.0041   **    1211.       1.93
#> 3 lag7_tair_dry_bulb_c      discrete_lag  358 1.031 [1.00, 1.06]  0.0284   *     1219.       1.91
#> 4 tair_dry_bulb_c           exact         365 1.024 [0.99, 1.06]  0.1122          1224.       1.94
#> 5 lag14_tair_dry_bulb_c     discrete_lag  351 1.022 [0.99, 1.05]  0.1680          1225.       1.92
#> 6 nexc7_gt35_tair_max_c     threshold..   358 1.012 [0.97, 1.06]  0.5341          1228.       1.93
#> 7 lag21_tair_dry_bulb_c     discrete_lag  344 1.008 [0.97, 1.04]  0.6891          1229.       1.91
```

### Exemplo 3: todos os plots comparativos

```{r compare-plots, eval=FALSE}
plots_cmp <- plot_climate_health(
  data      = df_multi,
  fit       = fit_cmp,
  plot_type = c(
    "coef_compare",      # forest plot: RR por estratégia
    "model_comparison",  # tabela AIC/BIC/dispersão
    "sensitivity_table", # RR por min_obs (melhor variável)
    "corr_matrix",       # correlação de Spearman entre estratégias
    "cascade",           # RR por lag (acumulado sequencial)
    "spatial_map"        # mapa de RR por município
  )
)
```

### Interpretando o forest plot comparativo

```{r compare-interpretation, echo=FALSE}
tibble::tribble(
  ~Padrão,                         ~Interpretação,
  "RRs semelhantes entre estratégias",   "Conclusão robusta; escolha metodológica tem baixo impacto",
  "RR maior em mvwin(14) vs. exact",     "Efeito cumulativo de exposição prolongada é o mecanismo relevante",
  "RR maior em lag(7) vs. lag(0)",       "Exposição 7 dias antes é mais relevante; provável período de latência",
  "RR significativo apenas em nexc",     "Efeitos de limiar: extremos importam mais do que a média",
  "RR instável entre min_obs",           "Períodos com dados faltantes têm características distintas; investigar"
) |>
  knitr::kable(
    col.names = c("Padrão observado", "Interpretação epidemiológica"),
    caption   = "Tabela 4. Guia de interpretação dos resultados de sus_mod_compare()."
  )
```

---

# Escolha da função: árvore de decisão

```{r decision-tree, echo=FALSE}
tibble::tribble(
  ~Pergunta,                                          ~Resposta,       ~Função,
  "Tenho hipótese sobre o mecanismo de defasagem?",  "Não",           "sus_mod_glm() com exact ou moving_window",
  "Tenho hipótese sobre o mecanismo de defasagem?",  "Sim, específica","sus_mod_glm() com discrete_lag ou offset_window",
  "Tenho hipótese sobre o mecanismo de defasagem?",  "Sim, distribuída","sus_mod_dlnm() com distributed_lag",
  "Quero comparar estratégias ou hipóteses?",        "Sim",           "sus_mod_compare() + plot coef_compare",
  "Preciso de mapa de efeito por município?",        "Sim",           "sus_mod_glm(spatial_rr=TRUE) ou sus_mod_compare(spatial_rr=TRUE)",
  "Quero análise de sensibilidade a min_obs?",       "Sim",           "sus_mod_compare(min_obs_range = c(...))"
) |>
  knitr::kable(
    col.names = c("Pergunta", "Resposta", "Função recomendada"),
    caption   = "Tabela 5. Árvore de decisão para escolha da função de modelagem."
  )
```

---

# Pipeline completo: da agregação à comunicação

O exemplo a seguir demonstra o fluxo completo de análise para a
associação entre temperatura e mortalidade cardiovascular no Amazonas em
2023, usando três estratégias temporais em paralelo.

```{r full-pipeline, eval=FALSE}
# ── Etapa 1: Agregação ────────────────────────────────────────────────────
# Exact: temperatura do mesmo dia
df_exact <- sus_climate_aggregate(
  health_data       = sf_sim_spatial,
  climate_data      = df_inmet,
  climate_var       = "tair_dry_bulb_c",
  temporal_strategy = "exact"
)

# Moving window: média 14 dias (exposição acumulada)
df_mvwin <- sus_climate_aggregate(
  health_data       = sf_sim_spatial,
  climate_data      = df_inmet,
  climate_var       = "tair_dry_bulb_c",
  temporal_strategy = "moving_window",
  window_days       = 14,
  min_obs           = 0.7
)

# Distributed lag: para DLNM
df_dlnm_in <- sus_climate_aggregate(
  health_data       = sf_sim_spatial,
  climate_data      = df_inmet,
  climate_var       = "tair_dry_bulb_c",
  temporal_strategy = "distributed_lag",
  lag_days          = 21
)

# ── Etapa 2: Modelagem ────────────────────────────────────────────────────
# GLM simples (exact)
fit_exact <- sus_mod_glm(
  data    = df_exact,
  ns_df   = 4,
  family  = "auto",
  verbose = FALSE
)

# GLM com janela móvel
fit_mvwin <- sus_mod_glm(
  data        = df_mvwin,
  climate_col = "mvwin14_tair_dry_bulb_c",
  ns_df       = 4,
  family      = "auto",
  verbose     = FALSE
)

# DLNM
fit_dlnm <- sus_mod_dlnm(
  data    = df_dlnm_in,
  lag_max = 21,
  ns_df   = 4,
  verbose = FALSE
)

# Comparação entre exact e mvwin
df_2estrategias <- dplyr::left_join(
  df_exact,
  dplyr::select(df_mvwin, date, code_muni, mvwin14_tair_dry_bulb_c),
  by = c("date", "code_muni")
)

fit_compare <- sus_mod_compare(
  data          = df_2estrategias,
  ns_df         = 4,
  min_obs_range = c(0.5, 0.7, 0.9),
  spatial_rr    = TRUE,
  verbose       = FALSE
)

# ── Etapa 3: Visualização ─────────────────────────────────────────────────
# Exploratório (sem modelo)
p_exp <- plot_climate_health(
  data      = df_exact,
  plot_type = "all_exploratory"
)

# Diagnóstico do GLM simples
p_glm <- plot_climate_health(
  data      = df_exact,
  fit       = fit_exact,
  plot_type = c("residuals", "rr_table", "descriptive_table")
)

# DLNM: três gráficos canônicos
p_dlnm <- plot_climate_health(
  data      = df_dlnm_in,
  fit       = fit_dlnm,
  plot_type = c("dlnm_surface", "dlnm_overall", "dlnm_lag")
)

# Comparação entre estratégias
p_cmp <- plot_climate_health(
  data      = df_2estrategias,
  fit       = fit_compare,
  plot_type = c("coef_compare", "sensitivity_table",
                "model_comparison", "spatial_map")
)

# ── Resultado resumido ────────────────────────────────────────────────────
cat("\n===== RESUMO DOS RESULTADOS =====\n")
cat("\nGLM exact — RR por +1°C no dia do evento:\n")
cat(sprintf("  RR = %.4f [%.4f, %.4f]  p = %.4f\n",
            fit_exact$models$rr,
            fit_exact$models$rr_lo,
            fit_exact$models$rr_hi,
            fit_exact$models$p_value))

cat("\nGLM moving window (14 dias) — RR por +1°C na média de 14 dias:\n")
cat(sprintf("  RR = %.4f [%.4f, %.4f]  p = %.4f\n",
            fit_mvwin$models$rr,
            fit_mvwin$models$rr_lo,
            fit_mvwin$models$rr_hi,
            fit_mvwin$models$p_value))

cat("\nDLNM — RR cumulativo no percentil 75 vs. mediana:\n")
cat(sprintf("  RR = %.4f [%.4f, %.4f]  Lag pico = %d dias\n",
            fit_dlnm$models$rr,
            fit_dlnm$models$lo,
            fit_dlnm$models$hi,
            fit_dlnm$models$lag_peak))

cat("\nMelhor estratégia por AIC:", fit_compare$best, "\n")
```

---

# Boas práticas e armadilhas comuns

## Agregação temporal antes da modelagem

Todas as três funções de modelagem agregam `data` por `date` internamente
(somando `outcome_col` e calculando médias das covariáveis). Isso é
necessário porque `sus_climate_aggregate()` retorna dados no nível de
`(date, code_muni)`, mas os modelos de séries temporais operam no nível
temporal diário. A agregação `sum()` para contagens e `mean()` para
exposições é epidemiologicamente correta — não a média de óbitos.

## Viés de look-ahead

O CLIMASUS4r usa exclusivamente janelas retroativas $[t - W, t]$ e
defasagens passadas $[t - L]$. Nunca inclua variáveis futuras (clima
de $t + k$) como preditores — isso seria look-ahead bias e invalida
qualquer inferência causal.

## Confundimento residual por sazonalidade

Temperatura e mortalidade compartilham sazonalidade — ambas tendem a ser
maiores no verão. Um modelo sem controle temporal pode estar medindo
sazonalidade, não causalidade. Regra prática: se `ns_df = NULL` e o
residual ACF mostra padrão periódico, adicione `ns_df = 4` ou `ns_df = 6`.

## Múltiplas comparações em `sus_mod_compare()`

Ao comparar 7 estratégias temporais, a probabilidade de encontrar pelo
menos um resultado significativo por acaso aumenta. Considere aplicar
correção de Bonferroni (dividir $\alpha$ pelo número de comparações) ou
Benjamini-Hochberg quando o objetivo é exploração em vez de confirmação.

## Interpretação de RR com variáveis de janela

O RR produzido por `sus_mod_glm()` com `mvwin14_tair_dry_bulb_c` refere-se
a um aumento de **1°C na média de 14 dias** — não na temperatura diária.
Para comparar com a literatura (que geralmente reporta efeitos por 1°C
diário), use a variável `exact` ou `tair_dry_bulb_c` (temperatura sem
prefixo).

---

# Referências

Armstrong, B. (2006). Models for the relationship between ambient
temperature and daily mortality. *Epidemiology*, 17(6), 624-631.

Bhaskaran, K., Gasparrini, A., Hajat, S., Smeeth, L., & Armstrong, B.
(2013). Time series regression studies in environmental epidemiology.
*International Journal of Epidemiology*, 42(4), 1187-1195.

Box, G. E. P., & Jenkins, G. M. (1976). *Time Series Analysis: Forecasting
and Control*. Holden-Day.

Dominici, F., McDermott, A., Zeger, S. L., & Samet, J. M. (2002).
On the use of generalized additive models in time-series studies of
air pollution and health. *American Journal of Epidemiology*, 156(3), 193-203.

Gasparrini, A., Armstrong, B., & Kenward, M. G. (2010). Distributed lag
non-linear models. *Statistics in Medicine*, 29(21), 2224-2234.

Gasparrini, A. (2011). Distributed lag linear and non-linear models in R:
the package dlnm. *Journal of Statistical Software*, 43(8), 1-20.

Lowe, R., et al. (2021). Combined effects of hydrometeorological hazards
and urbanisation on dengue risk in Brazil. *Nature Communications*, 12, 337.

Winkelmann, R. (2008). *Econometric Analysis of Count Data* (5th ed.).
Springer.

Zanobetti, A., Wand, M. P., Schwartz, J., & Ryan, L. M. (2000).
Generalized additive distributed lag models: quantifying mortality
displacement. *Biostatistics*, 1(3), 279-292.

---

# Informações da sessão

```{r session-info}
sessionInfo()
```
