---
title: "Pipeline de Ondas de Calor e Saude com climasus4r"
subtitle: "Reprodução e extensão de Anjos et al. (2026) — Health and Heat Waves in Brazil"
author: "climasus4r Team"
date: "`r Sys.Date()`"
output:
  rmarkdown::html_vignette:
    toc: true
    toc_depth: 3
    number_sections: true
vignette: >
  %\VignetteIndexEntry{Pipeline de Ondas de Calor e Saude com climasus4r}
  %\VignetteEngine{knitr::rmarkdown}
  %\VignetteEncoding{UTF-8}
---

```{r setup, include=FALSE}
knitr::opts_chunk$set(
  collapse  = TRUE,
  comment   = "#>",
  eval      = FALSE,   # código pesado — pré-renderize em scripts/
  fig.width = 8,
  fig.height = 5
)
```

# Contexto e Motivação

Este tutorial reproduz a estrutura analítica de **Anjos et al. (2026)** —
*Health and Heat Waves: Mortality, Morbidity and Implications for Brazil's SUS* —
usando as funções do pacote **climasus4r**.

O estudo original analisou 5.566 municípios brasileiros, 19,8 milhões de óbitos
(SIM, 2000–2019) e hospitalizações (SIH/SUS, 2010–2019) com modelos DLNM em
design case-crossover, estratificados por zona climática de Köppen, faixa etária,
sexo, escolaridade e raça/cor.

O tutorial está organizado em três partes:

1. **Reprodução** — funções climasus4r que cobrem cada etapa do estudo
2. **Avanços** — o que o climasus4r acrescenta além do estudo original
3. **Gaps identificados** — funções novas que foram criadas como resultado desta análise

> **Nota de desempenho:** As etapas de download de dados (ERA5, SIM, SIH)
> devem ser pré-executadas em `scripts/run_ondas_calor.R`. Este Rmd carrega
> objetos salvos em `output/` para exibir tabelas e figuras sem re-processar
> os dados brutos.

---

# Pré-requisitos

```{r pré-requisitos}
library(climasus4r)
library(dplyr)
library(ggplot2)

# Opcional (para modo "exact" do Köppen e modelos espaciais)
# library(sf)
# library(geobr)
```

---

# Reprodução do Pipeline Original

## Etapa 1 — Importação de Dados de Saúde

O estudo usa o SIM (mortalidade, 2000–2019) e o SIH/SUS (hospitalizações,
2010–2019). A função `sus_data_import()` faz o download via `microdatasus`:

```{r importacao-saude}
# SIM: óbitos — todos os estados, 2000-2019
sim_raw <- sus_data_import(
  system = "SIM",
  years  = 2000:2019,
  states = "all",
  lang   = "pt"
)

# SIH/SUS: internações — municípios >= 50 mil hab., 2010-2019
sih_raw <- sus_data_import(
  system = "SIH",
  years  = 2010:2019,
  states = "all",
  lang   = "pt"
)

sus_meta(sim_raw, "stage")  # "import"
sus_meta(sih_raw, "stage")  # "import"
```

## Etapa 2 — Limpeza e Padronização

```{r limpeza}
sim_clean <- sim_raw %>%
  sus_data_clean_encoding() %>%
  sus_data_standardize()

sih_clean <- sih_raw %>%
  sus_data_clean_encoding() %>%
  sus_data_standardize()
```

## Etapa 3 — Filtro por Causa (CID-10)

O estudo analisa múltiplos desfechos. Abaixo os principais:

```{r filtro-cid}
# Mortalidade geral (A00–R99, excluindo causas externas S00–Y99)
sim_geral <- sus_data_filter_cid(sim_clean,
  include = "A00-R99",
  exclude = "S00-Y99"
)

# Doenças cardiovasculares (I00–I99)
sim_dcv <- sus_data_filter_cid(sim_clean, include = "I00-I99")

# Doenças respiratórias (J00–J99)
sim_dr <- sus_data_filter_cid(sim_clean, include = "J00-J99")

# Hospitalizações genitourinárias (N00–N99)
sih_dgu <- sus_data_filter_cid(sih_clean, include = "N00-N99")
```

## Etapa 4 — Filtro Demográfico

```{r filtro-demo}
# Idosos (≥ 65 anos)
sim_idosos  <- sus_data_filter_demographics(sim_geral, age_min = 65)
sim_adultos <- sus_data_filter_demographics(sim_geral, age_max = 64)
```

## Etapa 5 — Agregação Diária por Município

```{r agregacao}
sim_daily <- sus_data_aggregate(
  sim_geral,
  by        = c("code_muni", "date"),
  time_unit = "day"
)

sih_daily <- sus_data_aggregate(
  sih_clean,
  by        = c("code_muni", "date"),
  time_unit = "day"
)
```

## Etapa 6 — Controle de Qualidade das Séries Temporais *(novo)*

O estudo original excluiu municípios com quebras estruturais e séries
intermitentes de forma manual. O climasus4r automatiza este processo com
`sus_data_ts_quality()`:

```{r qc-series}
qc <- sus_data_ts_quality(
  sim_daily,
  outcome_col        = "n_obitos",
  min_completeness   = 0.90,
  max_gap            = 7L,
  break_alpha        = 0.05,
  max_outlier_months = 3L,
  lang               = "pt"
)

print(qc)
# Recomendados para inclusão: X/5566 municípios

# Filtrar série aprovada no QC
sim_daily_ok <- sim_daily %>%
  filter(code_muni %in% qc$recommend_include)
```

Municípios excluídos recebem uma justificativa explícita:

```{r qc-excluidos}
head(data.frame(
  municipio = names(qc$recommend_exclude),
  motivo    = qc$recommend_exclude
), 10)
```

## Etapa 7 — Dados Climáticos ERA5-Land

```{r era5}
library(geobr)
mun_br <- geobr::read_municipality(year = 2020)

# Temperatura diária 2m — período completo (climatologia + análise)
era5_temp <- sus_grid_era5(
  years          = 1981:2019,
  months         = 1:12,
  vars           = c("t2m", "t2m_max", "t2m_min", "td2m"),  # T + ponto de orvalho
  municipalities = mun_br,
  use_cache      = TRUE,
  lang           = "pt"
)
```

## Etapa 8 — Detecção de Ondas de Calor

O estudo usa P95 × 2 dias consecutivos (1981–2010 como climatologia base):

```{r heatwaves}
# Reprodução exata do critério do estudo
heatwaves_p95 <- sus_climate_compute_heatwaves(
  era5_temp,
  method               = "percentile",
  threshold_percentile = 0.95,
  min_duration         = 2L,
  reference_period     = c(1981, 2010)
)

# Análise de sensibilidade com múltiplos métodos (avanço sobre o estudo)
heatwaves_ehf  <- sus_climate_compute_heatwaves(era5_temp, method = "EHF")
heatwaves_wmo  <- sus_climate_compute_heatwaves(era5_temp, method = "WMO")
heatwaves_inmet <- sus_climate_compute_heatwaves(era5_temp, method = "INMET-BR")
```

## Etapa 9 — Índices Térmicos (avanço sobre o estudo)

O estudo original usa apenas temperatura. O climasus4r calcula índices que
capturam umidade e vento — mais relevantes fisiologicamente:

```{r indices-termicos}
indicators <- sus_climate_compute_indicators(
  era5_temp,
  indices = c(
    "HI",              # Heat Index (Rothfusz 1990)
    "WBGT",            # Wet-Bulb Globe Temperature
    "UTCI",            # Universal Thermal Climate Index
    "absolute_humidity" # umidade absoluta (confundidor DLNM)
  )
)
```

## Etapa 10 — Atribuição de Zona de Köppen *(novo)*

O estudo estratifica resultados por zona climática. O climasus4r inclui
agora a função `sus_grid_koppen()`:

```{r koppen}
# Modo aproximado (sem dependências extras)
sim_daily_ok <- sus_grid_koppen(
  sim_daily_ok,
  mode      = "approx",
  as_factor = TRUE,
  lang      = "pt"
)

table(sim_daily_ok$zona_koppen)
# Af   Am   As   Aw  BSh   Cf   Cw
# ...
```

Para resultado exato com o shapefile de Alvares et al. (2013):

```{r koppen-exact, eval=FALSE}
library(sf)
kop_sf <- sf::read_sf("koppen_brazil_alvares2013.shp")
names(kop_sf)[names(kop_sf) == "zone"] <- "koppen"

sim_daily_ok <- sus_grid_koppen(
  sim_daily_ok,
  mode      = "exact",
  koppen_sf = kop_sf
)
```

## Etapa 11 — Agregação Clima-Saúde com Matriz de Lag

```{r agregacao-clima}
# Fusão de séries de saúde + exposição + confundidor
climate_lags <- sus_climate_aggregate(
  health_data  = sim_daily_ok,
  climate_data = heatwaves_p95,
  strategy     = "distributed_lag",
  max_lag      = 7L,
  confounder   = indicators["absolute_humidity"]
)
```

## Etapa 12 — Modelo Case-Crossover + DLNM *(novo)*

O estudo usa design case-crossover com Poisson condicional. O climasus4r
implementa `sus_mod_casecrossover()`:

```{r casecrossover}
# Por município, para depois pooling
cc_results <- lapply(
  split(climate_lags, climate_lags$code_muni),
  function(df_mun) {
    tryCatch(
      sus_mod_casecrossover(
        df_mun,
        outcome_col  = "n_obitos",
        exposure_col = "hw_flag",      # indicador binário da onda de calor
        covariates   = c("absolute_humidity", "feriado"),
        stratum      = "month",
        lag          = 0L:6L,          # média móvel lag 0-6 (reproduz o estudo)
        method       = "conditional_poisson",
        family       = "quasipoisson",
        lang         = "pt",
        verbose      = FALSE
      ),
      error = function(e) NULL
    )
  }
)

# Remover municípios que não convergiram
cc_results <- Filter(Negate(is.null), cc_results)
```

Para DLNM com crossbasis não-linear (estimativa de dose-resposta completa):

```{r dlnm}
dlnm_results <- sus_mod_dlnm(
  data         = climate_lags,
  outcome      = "n_obitos",
  exposure     = "tair_dry_bulb_c",   # temperatura contínua
  family       = "quasipoisson",
  max_lag      = 7L,
  basis_type   = "bs",
  lag_basis    = "ns",
  lag_knots    = 3L,
  confounders  = c("absolute_humidity", "feriado"),
  stratum      = c("mes_ano", "dia_semana"),
  stratify_by  = c("zona_koppen", "faixa_etaria", "sexo"),
  lang         = "pt"
)
```

## Etapa 13 — Fração Atribuível

```{r fração-atribuivel}
af_results <- sus_mod_af(
  dlnm_results,
  n_simulations   = 1000L,
  population_data = ibge_pop   # projeções IBGE 2000-2019
)

# Resultado agregado por zona Köppen
af_koppen <- af_results %>%
  group_by(zona_koppen) %>%
  summarise(
    AN   = sum(AN_mean),
    AF   = mean(AF_mean),
    AN_lo = sum(AN_lo),
    AN_hi = sum(AN_hi)
  )
```

---

# Avanços do climasus4r Além do Estudo Original

```{r tabela-avancos, echo=FALSE, eval=TRUE}
avancos <- data.frame(
  Limitacao_Estudo = c(
    "Apenas temperatura (ERA5) como exposição",
    "1 método de definição de onda de calor",
    "ERA5 sem validação com estações INMET",
    "Sem poluição do ar como confundidor",
    "Sem co-exposição a seca/vegetação/queimadas",
    "Estratificação discreta por zona Köppen",
    "Sem detecção de hotspots geográficos",
    "Sem integração censitária para SEP",
    "Pipeline manual e não reprodutível"
  ),
  Como_climasus4r_Avanca = c(
    "sus_climate_compute_indicators(): HI, WBGT, UTCI, PET",
    "sus_climate_compute_heatwaves(): 7 métodos (WHO, WMO, INMET-BR, EHF, UTCI, WBGT, HI)",
    "sus_climate_inmet(): ~400 estações; bias correction possível",
    "sus_grid_pollution_cams/merra2/ghap(): PM2.5, O3, NO2 diários",
    "sus_grid_pdsi/smvi/fires(): seca, NDVI, focos MODIS",
    "sus_mod_spacetime_bayes(): BYM2 espácio-temporal contínuo",
    "sus_mod_spatial_scan() (SaTScan) + sus_mod_spatial_moran() (LISA)",
    "censobr via sus_data_census(): renda, habitação, acesso AC",
    "sus_rap_*() + targets: pipeline targets automatizado"
  ),
  stringsAsFactors = FALSE
)

knitr::kable(
  avancos,
  col.names = c("Limitação do Estudo", "Como o climasus4r Avança"),
  caption   = "Avanços do climasus4r além do estudo de ondas de calor (Anjos et al. 2026)"
)
```

---

# Análise de Sensibilidade Definitória

Uma das principais limitações do estudo é a dependência em uma única definição
de onda de calor (P95 × 2 dias). O climasus4r permite comparar sistematicamente:

```{r sensibilidade}
# Comparar 7 métodos × 3 limiares × 2 durações mínimas = 42 combinações
metodos  <- c("percentile", "EHF", "WMO", "INMET-BR", "HI", "WBGT", "UTCI")
limiares <- c(0.925, 0.95, 0.975)
duracoes <- c(2L, 3L)

# Sensibilidade do RR por definição (usa sus_mod_sensitivity())
sens <- sus_mod_sensitivity(
  data         = climate_lags,
  outcome_col  = "n_obitos",
  heatwave_defs = list(
    p925_2d  = heatwaves_p95,   # substituir por cada definição
    p95_2d   = heatwaves_p95,
    ehf_3d   = heatwaves_ehf
    # ...
  ),
  model_fun  = sus_mod_casecrossover,
  lang       = "pt"
)
```

---

# Modelagem Espácio-Temporal Bayesiana (avanço metodológico)

Em vez de estratificar por zona Köppen discreta, o climasus4r oferece
modelagem espácio-temporal que capta variação espacial suave:

```{r spacetime-bayes}
# Modelo BYM2 espácio-temporal
# (substitui a estratificação por Köppen por efeitos espaciais contínuos)
st_model <- sus_mod_spacetime_bayes(
  data        = sim_daily_ok,
  outcome_col = "n_obitos",
  exposure    = "hw_flag",
  neighbors   = mun_adjacency,   # matriz de vizinhança (geobr + spdep)
  time_col    = "date",
  lang        = "pt"
)
```

---

# Gaps Identificados e Novas Funções

Esta análise identificou **três gaps críticos** que resultaram em novas funções
implementadas no climasus4r:

```{r tabela-gaps, echo=FALSE, eval=TRUE}
gaps <- data.frame(
  Funcao = c(
    "sus_mod_casecrossover()",
    "sus_grid_koppen()",
    "sus_data_ts_quality()"
  ),
  Arquivo = c(
    "R/sus_mod_casecrossover.R",
    "R/sus_grid_koppen.R",
    "R/sus_data_ts_quality.R"
  ),
  Descricao = c(
    "Design case-crossover time-stratified (Maclure 1991; Armstrong et al. 2014). Poisson condicional ou clogit. Saída compatível com sus_mod_af().",
    "Atribui zona de Köppen-Geiger (Alvares et al. 2013) a municípios brasileiros. Modo aproximado (lat/lon) ou exato (spatial join com shapefile).",
    "QC automatizado de séries temporais diárias: completude, quebras estruturais (strucchange), outliers mensais (Tukey), lacunas temporais. Score 0-100 + recomendação de inclusão."
  ),
  Prioridade = c("Alta", "Média", "Média"),
  stringsAsFactors = FALSE
)

knitr::kable(
  gaps,
  col.names = c("Função", "Arquivo", "Descrição", "Prioridade"),
  caption   = "Novas funções adicionadas ao climasus4r baseadas nos gaps do estudo"
)
```

---

# Referências

Alvares, C.A., Stape, J.L., Sentelhas, P.C., Gonçalves, J.L.M., & Sparovek, G. (2013).
Köppen's climate classification map for Brazil. *Meteorologische Zeitschrift*, 22(6), 711–728.
doi:10.1127/0941-2948/2013/0507

Armstrong, B.G., Gasparrini, A., & Tobias, A. (2014). Conditional Poisson models:
a flexible alternative to conditional logistic case crossover analysis.
*BMC Medical Research Methodology*, 14, 122. doi:10.1186/1471-2288-14-122

Gasparrini, A., Armstrong, B., & Kenward, M.G. (2010). Distributed lag non-linear models.
*Statistics in Medicine*, 29(21), 2224–2234. doi:10.1002/sim.3940

Maclure, M. (1991). The case-crossover design: a method for studying transient effects
on the risk of acute events. *American Journal of Epidemiology*, 133(2), 144–153.
doi:10.1093/oxfordjournals.aje.a115853

Saldanha, R.F., Bastos, R.R., & Barcellos, C. (2019). Microdatasus: pacote para
download e pré-processamento de microdados do DataSUS no R.
*Cadernos de Saúde Pública*, 35(9). doi:10.1590/0102-311X00032419

Zeileis, A., Leisch, F., Hornik, K., & Kleiber, C. (2002). strucchange: An R Package
for Testing for Structural Change in Linear Regression Models.
*Journal of Statistical Software*, 7(2). doi:10.18637/jss.v007.i02
```
